---
title: "Pré-processamento dos dados para seleção genômica em mamoeiro"
author:
  - Costa, W. G.^[Weverton Gomes da Costa, Pós-Doutorando, Departamento de Estatística - Universidade Federal de Viçosa, weverton.costa@ufv.br]
date: "`r Sys.Date()`"
site: workflowr::wflow_site
url: https://wevertongomescosta.github.io/Bayesian-ridge-regression-papaya/
output:
  workflowr::wflow_html:
    toc: true
    toc_depth: 3
    toc_float: true
    code_download: true
    code_folding: show
editor_options:
  chunk_output_type: console
github-repo: WevertonGomesCosta/Bayesian-ridge-regression-papaya
---

```{r setup, include=FALSE}
knitr::opts_chunk$set(
  echo = TRUE,
  warning = FALSE,
  message = FALSE,
  cache = FALSE,
  fig.align = "center",
  out.width = "100%"
)
```

## 1. Objetivo

A seleção genômica exige que fenótipos e marcadores representem os mesmos
indivíduos e estejam organizados na mesma ordem. Neste módulo, as duas fontes
de dados são lidas, os identificadores são organizados, os códigos de ausência
dos SSR são convertidos em `NA`, os fenótipos são alinhados aos genótipos e os
locos SSR são submetidos ao controle de qualidade.

A coluna de bloco (`BL`) é removida porque não participa do modelo estatístico adotado nesta análise. A família (`FAM`) é preservada porque será utilizada tanto na matriz de efeitos fixos quanto na estratificação dos folds de validação cruzada no Módulo 02. Nenhum indivíduo é removido neste módulo.

O pré-processamento produz três objetos centrais para as etapas seguintes: a matriz fenotípica alinhada, a matriz SSR após o controle de qualidade dos locos e os metadados com indivíduo e família. Os diagnósticos verificam a consistência desses objetos antes da construção das matrizes genômicas.

## 2. Pacotes, arquivos e parâmetros

Os pacotes utilizados neste módulo têm funções distintas:

- `readxl`: leitura das planilhas Excel com os dados genotípicos e fenotípicos;
- `dplyr`: seleção, transformação e organização das tabelas;
- `tidyr`: reorganização dos dados entre formatos largo e longo;
- `ggplot2`: construção dos gráficos de controle de qualidade e distribuição fenotípica;
- `knitr`: formatação de tabelas em documentos R Markdown;
- `here`: construção de caminhos de arquivos independentes do diretório local do computador.

```{r pacotes, warning=FALSE, message=FALSE}
library(readxl)  # Leitura de arquivos Excel.
library(dplyr)   # Manipulação e transformação de tabelas.
library(tidyr)   # Reorganização de dados entre formatos largo e longo.
library(ggplot2) # Construção de gráficos.
library(knitr)   # Formatação de tabelas e saídas do R Markdown.
library(here)    # Construção de caminhos portáveis dentro do projeto.
```

```{r formatacao-tabelas, include=FALSE}
tabela_html <- function(x, caption = NULL, digits = getOption("digits"), col.names = NA) {
  tabela <- knitr::kable(
    x,
    format = "html",
    caption = caption,
    digits = digits,
    col.names = col.names,
    table.attr = paste0(
      'class="table table-striped table-hover" ',
      'style="width:100%; margin-bottom:0;"'
    )
  )
  knitr::asis_output(
    paste0(
      '<div style="width:100%; overflow-x:auto; margin-bottom:1.25rem;">',
      tabela,
      '</div>'
    )
  )
}
```

Dois parâmetros de controle são fixados:

- `CALL_RATE_MIN = 0.90`: exige que pelo menos 90% das chamadas de um loco estejam disponíveis. Como o painel possui 150 indivíduos, isso corresponde a pelo menos 135 genótipos observados por loco. Em conjunto com a exigência de pelo menos duas classes genotípicas, o critério evita manter locos com informação insuficiente para representar variação.
- `PHENOTYPE_DISTANCE_THRESHOLD = 4`: identifica, apenas para inspeção, observações a pelo menos quatro desvios-padrão da média da característica. Essa regra é diagnóstica: nenhum fenótipo é removido, limitado a um valor de corte ou alterado por esse critério.

```{r caminhos}
# Define os dois arquivos de entrada e a pasta em que o pré-processamento será salvo.
GENOTYPE_FILE <- here("data", "papaya_ssr_genotypes.xlsx")
PHENOTYPE_FILE <- here("data", "papaya_phenotypes_2024_2025.xlsx")
OUTPUT_DIR <- here("output", "preprocessing")

# Exige pelo menos 90% de chamadas disponíveis para manter um loco SSR.
CALL_RATE_MIN <- 0.90
# Usa quatro desvios-padrão somente como limiar de sinalização diagnóstica.
PHENOTYPE_DISTANCE_THRESHOLD <- 4

dir.create(OUTPUT_DIR, recursive = TRUE, showWarnings = FALSE)
```

## 3. Leitura das planilhas originais

A planilha genotípica utiliza a aba `Genes` para os códigos numéricos dos marcadores SSR e a aba `Genealex` para os identificadores dos indivíduos e dos locos. A aba `Genes` é lida sem cabeçalho porque suas 36 colunas correspondem diretamente ao índice de grupo e aos 35 locos SSR, sem uma linha de nomes de colunas. A aba `Genealex` também é lida sem cabeçalho, mas nesse caso porque preserva as linhas de metadados e a estrutura original do formato GenAlEx; a posição dos identificadores será tratada explicitamente na seção seguinte. Os fenótipos são lidos da aba `Médias_IND_artigo`, que já possui nomes de colunas.

A coluna `BL` é retirada imediatamente após a leitura dos fenótipos para impedir que o bloco seja propagado para os objetos analíticos. As primeiras linhas permitem reconhecer a organização original dos dados, e a tabela de dimensões verifica a estrutura das três fontes antes do alinhamento.

```{r leitura-dados}
# Lê `Genes` sem cabeçalho porque a aba não possui uma linha de nomes de colunas.
genes <- read_excel(
  GENOTYPE_FILE,
  sheet = "Genes",
  col_names = FALSE,
  na = c("", "NA")
)

# Lê `Genealex` sem cabeçalho; os identificadores serão extraídos por posição na próxima seção.
genealex <- read_excel(
  GENOTYPE_FILE,
  sheet = "Genealex",
  col_names = FALSE,
  na = c("", "NA")
)

# Lê os fenótipos com seus nomes de colunas e remove BL antes de qualquer alinhamento.
pheno_raw <- read_excel(
  PHENOTYPE_FILE,
  sheet = "Médias_IND_artigo",
  na = c("", "NA")
) |>
  select(-BL)

```

A estrutura inicial de `Genes` pode ser verificada nas primeiras seis linhas e seis colunas:

```{r previa-genes}
as.data.frame(genes[1:6, 1:6]) |>
  tabela_html(caption = "Prévia da aba Genes")
```

A prévia mostra o formato bruto dos genótipos: a primeira coluna é um índice sequencial e as colunas seguintes contêm os códigos SSR que serão organizados na seção seguinte.

A tabela fenotípica também é inspecionada após a remoção de `BL`:

```{r previa-fenotipos}
head(pheno_raw) |>
  tabela_html(caption = "Prévia dos dados fenotípicos")
```

A prévia fenotípica apresenta `IND`, `FAM` e as dez características utilizadas na análise. A ausência de `BL` confirma que essa coluna já foi retirada antes do alinhamento com os genótipos.

Por fim, as dimensões das três fontes são comparadas:

```{r dimensoes-dados}
data.frame(
  Fonte = c("Genes", "Genealex", "Médias_IND_artigo sem BL"),
  Linhas = c(nrow(genes), nrow(genealex), nrow(pheno_raw)),
  Colunas = c(ncol(genes), ncol(genealex), ncol(pheno_raw))
) |>
  tabela_html(caption = "Dimensões das planilhas utilizadas")
```

A tabela de dimensões confirma que `Genes` contém `r nrow(genes)` indivíduos e `r ncol(genes) - 1` colunas correspondentes aos locos SSR, além da primeira coluna de índice. A tabela fenotípica contém `r nrow(pheno_raw)` indivíduos. A aba `Genealex` possui uma estrutura de metadados própria e, por isso, suas dimensões não devem ser interpretadas como uma matriz de marcadores.

## 4. Organização dos dados SSR

A primeira coluna da aba `Genes` contém um índice sequencial de grupos populacionais e não representa a variável fenotípica `FAM`; por isso ela é excluída da matriz de marcadores. As 35 colunas restantes correspondem aos locos SSR originais.

Na aba `Genealex`, a posição de cada informação é definida explicitamente:

1. **Linhas dos indivíduos.** Os identificadores começam na linha 4 da segunda coluna. Como existem `n_individuals` indivíduos, as linhas são definidas por `individual_rows <- 4:(3 + n_individuals)`. O intervalo começa em 4 e termina em `3 + n_individuals`, incluindo exatamente uma linha para cada indivíduo.
2. **Colunas dos locos.** Os nomes dos locos estão na linha 3 e aparecem em colunas alternadas a partir da coluna 3. Essas posições são obtidas com `locus_columns <- seq(3, 2 + 2 * n_loci, by = 2)`. A função `seq()` começa em 3 e avança de duas em duas colunas até reunir os `n_loci` nomes.
3. **Identificadores dos indivíduos.** A expressão `genealex[[2]][individual_rows]` seleciona a segunda coluna apenas nas linhas definidas acima. Em seguida, `as.character()` preserva identificadores alfanuméricos e `trimws()` remove espaços antes ou depois do código: `ids <- trimws(as.character(genealex[[2]][individual_rows]))`.
4. **Nomes dos locos.** A expressão `genealex[3, locus_columns]` seleciona a terceira linha somente nas colunas dos locos. `unlist(..., use.names = FALSE)` transforma essa seleção em um vetor, e `trimws(as.character(...))` garante nomes em formato de texto sem espaços externos.
5. **Matriz SSR.** A expressão `genes[, -1, drop = FALSE]` seleciona todas as linhas e exclui a primeira coluna de `Genes`; o índice `-1` significa “todas as colunas, exceto a primeira”. `drop = FALSE` mantém o resultado como uma estrutura bidimensional. `as.matrix()` transforma essa seleção em matriz e `storage.mode(ssr_raw) <- "numeric"` garante armazenamento numérico dos códigos SSR.
6. **Chamadas ausentes.** Depois de formar a matriz numérica de SSR, o código `ssr_raw[ssr_raw == -9] <- NA_real_` substitui o valor `-9`, usado no arquivo de origem para indicar ausência, pelo valor ausente padrão do R (`NA`).

```{r organizacao-ssr}
# Obtém as dimensões do painel a partir da aba `Genes`; a primeira coluna não é um loco SSR.
n_individuals <- nrow(genes)
n_loci <- ncol(genes) - 1

# Traduz a estrutura da aba `Genealex`: indivíduos a partir da linha 4 e locos em colunas alternadas.
individual_rows <- 4:(3 + n_individuals)
locus_columns <- seq(3, 2 + 2 * n_loci, by = 2)

# Mantém os identificadores como texto para preservar códigos alfanuméricos.
ids <- trimws(
  as.character(genealex[[2]][individual_rows])
)

locus_names <- trimws(
  as.character(
    unlist(genealex[3, locus_columns], use.names = FALSE)
  )
)

ssr_raw <- as.matrix(
  genes[, -1, drop = FALSE]
)

storage.mode(ssr_raw) <- "numeric"
# Converte o código de ausência do arquivo original para o valor ausente padrão do R.
ssr_raw[ssr_raw == -9] <- NA_real_

rownames(ssr_raw) <- ids
colnames(ssr_raw) <- locus_names

# Mostra uma prévia da matriz SSR já organizada.
as.data.frame(ssr_raw[1:6, 1:8]) |>
  tabela_html(caption = "Prévia da matriz SSR organizada")
```

Os códigos SSR representam os dois alelos observados em cada indivíduo. Por exemplo, `12` indica um alelo 1 e um alelo 2, `22` indica duas cópias do alelo 2 e `33` indica duas cópias do alelo 3. O valor `33` observado em `P3K3256CC` não representa erro ou categoria especial: esse loco é multialélico e inclui o alelo 3 no painel. No Módulo 02, esses códigos serão decompostos em dosagens de 0, 1 ou 2 cópias para cada alelo observado.

## 5. Organização e alinhamento dos fenótipos

Dez características são utilizadas. Antes do alinhamento, três verificações evitam associar genótipos e fenótipos incorretamente:

1. **Colunas obrigatórias.** `required_columns <- c("IND", "FAM", TRAITS)` reúne as colunas esperadas. `setdiff(required_columns, names(pheno_raw))` retorna quais delas não existem na planilha; quando o resultado é vazio, todas estão presentes.
2. **Indivíduos presentes em apenas uma fonte.** `setdiff(ids, pheno_raw$IND)` identifica genótipos sem fenótipo correspondente, enquanto `setdiff(pheno_raw$IND, ids)` faz a comparação inversa e identifica fenótipos sem genótipo.
3. **Identificadores inválidos ou repetidos.** `is.na()` e a comparação com `""` identificam códigos ausentes ou vazios; `duplicated()` identifica repetições que impediriam uma correspondência individual inequívoca.

Depois dessas verificações, o alinhamento é feito com `match(ids, pheno_raw$IND)`. Para cada identificador presente em `ids`, `match()` retorna a posição correspondente em `pheno_raw$IND`. Essas posições são usadas diretamente em `pheno_raw[match(ids, pheno_raw$IND), required_columns]`, que reordena as linhas fenotípicas na mesma sequência da matriz SSR. Assim, a linha *i* dos fenótipos e a linha *i* dos genótipos passam a representar o mesmo indivíduo.

Após o alinhamento, `factor(pheno$FAM)` converte `FAM` em variável categórica, preservando os níveis de família. Já `as.matrix(pheno[, TRAITS])` seleciona apenas as dez características e as reúne em uma matriz; `storage.mode(phenotypes) <- "numeric"` garante que seus valores sejam tratados numericamente nos cálculos posteriores.

```{r organizacao-fenotipos}
# Define as características, alinha os fenótipos aos indivíduos genotipados e monta os objetos fenotípicos.
TRAITS <- c(
  "MMCOM", "PRODCOM", "PRODEF", "CF", "DF",
  "DCI", "EP", "FFC", "FFP", "SS"
)

# Define as colunas que precisam estar presentes antes do alinhamento.
required_columns <- c("IND", "FAM", TRAITS)
missing_columns <- setdiff(required_columns, names(pheno_raw))

pheno_raw$IND <- trimws(as.character(pheno_raw$IND))

# Compara os conjuntos de identificadores nas duas fontes antes de reordenar as linhas.
missing_in_pheno <- setdiff(ids, pheno_raw$IND)
missing_in_geno <- setdiff(pheno_raw$IND, ids)

alignment <- data.frame(
  Verificacao = c(
    "Indivíduos genotipados",
    "Indivíduos fenotipados",
    "Ausentes nos dados fenotípicos",
    "Ausentes nos dados genotípicos"
  ),
  Valor = c(
    length(ids),
    nrow(pheno_raw),
    length(missing_in_pheno),
    length(missing_in_geno)
  )
)

tabela_html(
  alignment,
  caption = "Alinhamento entre os dados genotípicos e fenotípicos"
)
```

A tabela confirma `r length(ids)` indivíduos genotipados e `r nrow(pheno_raw)` indivíduos fenotipados, sem indivíduos presentes em apenas uma das fontes. Assim, o alinhamento pode ser realizado sem descartar plantas.

```{r verificacao-identificadores}
# Resume os resultados no objeto `identifier_summary`.
identifier_summary <- data.frame(
  Verificacao = c(
    "Identificadores genotípicos ausentes",
    "Identificadores genotípicos duplicados",
    "Nomes de locos ausentes",
    "Nomes de locos duplicados",
    "Identificadores fenotípicos ausentes",
    "Identificadores fenotípicos duplicados",
    "Colunas fenotípicas obrigatórias ausentes"
  ),
  Valor = c(
    sum(is.na(ids) | ids == ""),
    sum(duplicated(ids)),
    sum(is.na(locus_names) | locus_names == ""),
    sum(duplicated(locus_names)),
    sum(is.na(pheno_raw$IND) | pheno_raw$IND == ""),
    sum(duplicated(pheno_raw$IND)),
    length(missing_columns)
  )
)

tabela_html(
  identifier_summary,
  caption = "Resumo dos identificadores e das colunas"
)
```

As verificações de consistência apresentam `r sum(identifier_summary$Valor)` ocorrências problemáticas no total. Para os dados analisados, isso confirma ausência de identificadores vazios ou duplicados, nomes de locos ausentes ou duplicados e colunas fenotípicas obrigatórias ausentes.

```{r alinhamento-fenotipos}
# Reordena os fenótipos para a mesma sequência dos indivíduos genotipados.
pheno <- pheno_raw[
  match(ids, pheno_raw$IND),
  required_columns
]

# Converte explicitamente as dez características para valores numéricos.
for (trait in TRAITS) {
  pheno[[trait]] <- as.numeric(
    as.character(pheno[[trait]])
  )
}

# Separa os metadados; FAM permanece categórica e não é incorporada aos fenótipos numéricos.
metadata <- data.frame(
  IND = pheno$IND,
  FAM = factor(pheno$FAM),
  row.names = pheno$IND
)

# Constrói a matriz fenotípica numérica na mesma ordem dos indivíduos genotipados.
phenotypes <- as.matrix(pheno[, TRAITS])
storage.mode(phenotypes) <- "numeric"
rownames(phenotypes) <- pheno$IND

# Distribuição dos indivíduos entre as famílias.
data.frame(
  Familia = names(table(metadata$FAM)),
  Individuos = as.integer(table(metadata$FAM))
) |>
  tabela_html(caption = "Número de indivíduos por família")
```

Após a reorganização, `FAM` contém `r nlevels(metadata$FAM)` famílias, com tamanhos entre `r min(table(metadata$FAM))` e `r max(table(metadata$FAM))` indivíduos. Essa distribuição será usada para estratificar os cinco folds de validação cruzada no Módulo 02.

## 6. Controle de qualidade dos marcadores

Para cada loco, a taxa de chamada é calculada por `colMeans(!is.na(ssr_raw))`. Primeiro, `is.na(ssr_raw)` identifica as células ausentes; o operador `!` inverte o resultado, deixando `TRUE` para genótipos observados e `FALSE` para ausências. Como R trata `TRUE` como 1 e `FALSE` como 0 no cálculo da média, `colMeans()` fornece diretamente a proporção de indivíduos com genótipo observado em cada loco.

O número de classes genotípicas é calculado, para cada coluna `j`, por `length(unique(na.omit(ssr_raw[, j])))`: `na.omit()` remove as ausências, `unique()` mantém apenas os códigos genotípicos distintos e `length()` conta quantas classes foram observadas. Um loco é mantido quando a taxa de chamada é igual ou superior a 0,90 — pelo menos 135 dos 150 indivíduos — e quando existem pelo menos duas classes genotípicas. Esse segundo critério remove locos sem variação observável mesmo quando a taxa de chamada é alta.

A tabela permite identificar separadamente qual critério determinou a retenção ou remoção de cada loco. A matriz `ssr` criada ao final contém apenas os locos que seguem para a codificação alélica do Módulo 02; `ssr_raw` é preservada para os diagnósticos da fonte original.

```{r qualidade-marcadores}
# Calcula taxa de chamada e diversidade de classes genotípicas para decidir quais locos SSR serão mantidos.
genotype_classes <- integer(ncol(ssr_raw))

for (j in seq_len(ncol(ssr_raw))) {
  # Conta quantas classes genotípicas foram observadas no loco.
  genotype_classes[j] <- length(
    unique(na.omit(ssr_raw[, j]))
  )
}

locus_audit <- data.frame(
  Locus = colnames(ssr_raw),
  N_called = colSums(!is.na(ssr_raw)),
  Call_rate = colMeans(!is.na(ssr_raw)),
  N_genotype_classes = genotype_classes
)

rownames(locus_audit) <- NULL

locus_audit$Keep_locus <-
  locus_audit$Call_rate >= CALL_RATE_MIN &
  locus_audit$N_genotype_classes >= 2

# Mantém na matriz SSR apenas os locos que passaram os critérios de qualidade.
ssr <- ssr_raw[
  ,
  locus_audit$Keep_locus,
  drop = FALSE
]

tabela_html(
  locus_audit,
  digits = 3,
  caption = "Controle de qualidade dos locos SSR"
)
```

Dos `r nrow(locus_audit)` locos avaliados, `r sum(locus_audit$Keep_locus)` atendem simultaneamente aos critérios de taxa de chamada e variabilidade genotípica. O loco removido é `r paste(locus_audit$Locus[!locus_audit$Keep_locus], collapse = ", ")`; sua exclusão decorre da ausência de variação genotípica suficiente no painel, e não de remoção de indivíduos.

A figura ordena os locos pela taxa de chamada e posiciona uma linha horizontal em 0,90. A cor informa a decisão final de retenção, que depende também do número de classes genotípicas; portanto, um loco pode estar acima da linha de taxa de chamada e ainda assim ser removido por falta de variação genotípica.

```{r grafico-qualidade-marcadores, fig.height=7}
# Constrói o gráfico de taxa de chamada dos locos e destaca o limite mínimo de qualidade.
ggplot(
  locus_audit,
  aes(
    x = reorder(Locus, Call_rate),
    y = Call_rate,
    fill = Keep_locus
  )
) +
  geom_col() +
  geom_hline(
    # Adiciona a linha horizontal que representa o limite mínimo de taxa de chamada.
    yintercept = CALL_RATE_MIN,
    linetype = 2
  ) +
  coord_flip() +
  labs(
    x = NULL,
    y = "Taxa de chamada",
    fill = "Mantido",
    title = "Taxa de chamada dos locos SSR"
  ) +
  theme_bw()
```

A figura mostra que a decisão de retenção não depende apenas da posição em relação à linha de 0,90. Um loco pode apresentar alta taxa de chamada e ainda ser excluído se somente uma classe genotípica estiver representada, como ocorre com o loco identificado na tabela anterior.

## 7. Resumo da informação genotípica

A completude genotípica também é calculada por indivíduo usando os 35 locos originais (`ssr_raw`). A expressão `rowSums(!is.na(ssr_raw))` conta quantos locos possuem genótipo observado em cada indivíduo, enquanto `rowMeans(!is.na(ssr_raw))` divide implicitamente essa contagem pelo número de locos e fornece a proporção de chamadas disponíveis. Nenhum limiar de exclusão por completude é aplicado aos indivíduos; todos os 150 indivíduos alinhados são preservados para as etapas seguintes.

```{r resumo-individuos}
# Calcula, nos locos originais, a quantidade e a proporção de chamadas disponíveis por indivíduo.
individual_audit <- data.frame(
  IND = rownames(ssr_raw),
  N_called = rowSums(!is.na(ssr_raw)),
  Call_rate = rowMeans(!is.na(ssr_raw))
)

rownames(individual_audit) <- NULL

individual_call_rate_summary <- data.frame(
  Medida = c("Mínimo", "Média", "Mediana", "Máximo"),
  # Lista as taxas de chamada usadas no resumo por indivíduo.
  Call_rate = c(
    min(individual_audit$Call_rate),
    mean(individual_audit$Call_rate),
    median(individual_audit$Call_rate),
    max(individual_audit$Call_rate)
  )
)

tabela_html(
  individual_call_rate_summary,
  digits = 3,
  caption = "Distribuição da taxa de chamada SSR por indivíduo"
)
```

A taxa de chamada por indivíduo varia de `r sprintf("%.1f%%", 100 * min(individual_audit$Call_rate))` a `r sprintf("%.1f%%", 100 * max(individual_audit$Call_rate))`, com média de `r sprintf("%.1f%%", 100 * mean(individual_audit$Call_rate))`. Como não há regra de exclusão por indivíduo, essas diferenças são registradas apenas como informação de completude genotípica.

## 8. Resumo das características fenotípicas

As estatísticas descritivas permitem verificar diretamente a escala, a dispersão e a amplitude das dez características antes de qualquer ajuste de predição. `N` também confirma a disponibilidade de fenótipos por característica. Nenhuma transformação ou padronização permanente dos fenótipos é realizada nesta etapa; os valores originais são preservados para os modelos.

```{r resumo-fenotipos}
# Calcula estatísticas descritivas para caracterizar a escala e a variabilidade dos fenótipos.
phenotype_sd <- numeric(ncol(phenotypes))
phenotype_minimum <- numeric(ncol(phenotypes))
phenotype_maximum <- numeric(ncol(phenotypes))

for (j in seq_len(ncol(phenotypes))) {
  phenotype_sd[j] <- sd(phenotypes[, j])
  phenotype_minimum[j] <- min(phenotypes[, j])
  phenotype_maximum[j] <- max(phenotypes[, j])
}

# Resume os resultados no objeto `phenotype_summary`.
phenotype_summary <- data.frame(
  Trait = colnames(phenotypes),
  N = colSums(!is.na(phenotypes)),
  Mean = colMeans(phenotypes),
  SD = phenotype_sd,
  Minimum = phenotype_minimum,
  Maximum = phenotype_maximum
)

rownames(phenotype_summary) <- NULL

tabela_html(
  phenotype_summary,
  digits = 3,
  caption = "Resumo das características fenotípicas"
)
```

Todas as dez características apresentam `r min(phenotype_summary$N)` observações disponíveis, confirmando ausência de dados fenotípicos faltantes nas variáveis analisadas. Como as características utilizam unidades e amplitudes distintas, desvios-padrão e intervalos devem ser interpretados dentro de cada característica, e não comparados diretamente entre unidades diferentes.

### 8.1 Observações fenotípicas distantes da média

Os valores padronizados são utilizados apenas como diagnóstico descritivo. Para cada característica, calcula-se $z=(y-\bar{y})/s$, em que $y$ é o valor observado, $\bar{y}$ é a média da característica e $s$ é o desvio-padrão amostral. A chamada `scale(phenotypes, center = phenotype_means, scale = phenotype_standard_deviations)` aplica exatamente essa transformação a cada coluna da matriz fenotípica.

Em seguida, `abs(phenotype_standardized) >= PHENOTYPE_DISTANCE_THRESHOLD` compara a distância absoluta de cada valor padronizado com o limite definido, ignorando se a observação está acima ou abaixo da média. `which(..., arr.ind = TRUE)` retorna as posições de linha e coluna que atendem ao critério; essas posições permitem recuperar o indivíduo, a característica e o valor original. Uma observação é destacada quando $|z|$ é de pelo menos `r PHENOTYPE_DISTANCE_THRESHOLD`, mas nenhum valor é removido ou alterado.

```{r valores-fenotipicos-distantes}
# Padroniza os fenótipos e identifica observações distantes da média segundo o limite definido.
phenotype_means <- colMeans(phenotypes)
phenotype_standard_deviations <- numeric(ncol(phenotypes))

for (j in seq_len(ncol(phenotypes))) {
  phenotype_standard_deviations[j] <- sd(phenotypes[, j])
}

phenotype_standardized <- scale(
  phenotypes,
  center = phenotype_means,
  scale = phenotype_standard_deviations
)

# Localiza as observações cuja distância padronizada alcança o limite definido.
extreme_positions <- which(
  abs(phenotype_standardized) >= PHENOTYPE_DISTANCE_THRESHOLD,
  arr.ind = TRUE
)

phenotype_extremes <- data.frame(
  IND = rownames(phenotypes)[extreme_positions[, "row"]],
  Trait = colnames(phenotypes)[extreme_positions[, "col"]],
  Value = phenotypes[extreme_positions],
  Trait_mean = phenotype_means[extreme_positions[, "col"]],
  Trait_SD = phenotype_standard_deviations[extreme_positions[, "col"]],
  Standardized_value = phenotype_standardized[extreme_positions],
  Absolute_standardized_distance = abs(
    phenotype_standardized[extreme_positions]
  )
)

# Ordena somente a tabela diagnóstica; a matriz `phenotypes` permanece inalterada.
phenotype_extremes <- phenotype_extremes[
  order(-phenotype_extremes$Absolute_standardized_distance),
]
rownames(phenotype_extremes) <- NULL

tabela_html(
  phenotype_extremes,
  digits = 3,
  col.names = c(
    "Indivíduo",
    "Característica",
    "Valor",
    "Média da característica",
    "Desvio-padrão da característica",
    "Valor padronizado",
    "Distância padronizada absoluta"
  ),
  caption = paste0(
    "Observações fenotípicas a pelo menos ",
    PHENOTYPE_DISTANCE_THRESHOLD,
    " desvios-padrão da média"
  )
)
```

Foram destacadas `r nrow(phenotype_extremes)` observações com distância padronizada de pelo menos `r PHENOTYPE_DISTANCE_THRESHOLD` desvios-padrão. Essas observações permanecem nos dados e nos modelos; a tabela apenas documenta quais valores merecem inspeção adicional.

### 8.2 Dicionário das características

O dicionário associa os códigos usados no código às descrições biológicas e às unidades de medida. Essa tabela é importante porque as dez características estão em escalas diferentes e os mesmos códigos serão utilizados nos módulos de modelagem e resultados.

```{r dicionario-caracteristicas}
# Associa a cada característica suas descrições em português e inglês e sua unidade de medida.
trait_dictionary <- data.frame(
  Trait = TRAITS,
  Description_en = c(
    "Mean mass of commercial fruit",
    "Production of commercial fruit",
    "Production of defective fruit",
    "Fruit length",
    "Fruit diameter",
    "Internal-cavity diameter",
    "Mean pulp thickness",
    "External fruit firmness",
    "Internal pulp firmness",
    "Soluble solids"
  ),
  Description_pt = c(
    "Massa média de frutos comerciais",
    "Produção de frutos comerciais",
    "Produção de frutos defeituosos",
    "Comprimento do fruto",
    "Diâmetro do fruto",
    "Diâmetro da cavidade interna",
    "Espessura média da polpa",
    "Firmeza externa do fruto",
    "Firmeza interna da polpa",
    "Sólidos solúveis"
  ),
  Unit = c(
    "kg", "kg", "kg", "cm", "cm",
    "cm", "cm", "N", "N", "°Brix"
  )
)

rownames(trait_dictionary) <- NULL

tabela_html(
  trait_dictionary[, c("Trait", "Description_pt", "Unit")],
  caption = "Dicionário das características fenotípicas"
)
```

O dicionário evidencia que produção e massa são expressas em kg, dimensões dos frutos em cm, firmeza em N e sólidos solúveis em °Brix. Essa diferença de unidades explica por que as escalas numéricas das características não devem ser comparadas diretamente.

Os histogramas complementam as estatísticas descritivas ao mostrar a forma das distribuições. Para construí-los, `pivot_longer(cols = -IND, names_to = "Trait", values_to = "Value")` transforma a tabela de uma coluna por característica para o formato longo: cada linha passa a registrar um indivíduo, uma característica e seu valor. São usadas 20 classes apenas para definir a resolução visual do histograma. Como `scales = "free"`, cada característica recebe seu próprio eixo horizontal; isso facilita visualizar a forma interna de cada distribuição, mas os limites dos eixos não devem ser comparados diretamente entre painéis.

```{r grafico-fenotipos, fig.height=8}
# Reorganiza os fenótipos em formato longo e mostra suas distribuições em histogramas.
phenotype_long <- data.frame(
  IND = rownames(phenotypes),
  phenotypes,
  check.names = FALSE
) |>
  pivot_longer(
    cols = -IND,
    names_to = "Trait",
    values_to = "Value"
  )

# Constrói o gráfico usado na interpretação.
ggplot(phenotype_long, aes(x = Value)) +
  # Usa 20 classes apenas para padronizar a resolução visual dos histogramas.
  geom_histogram(bins = 20) +
  # Usa escala horizontal própria para cada característica, pois as unidades e amplitudes diferem.
  facet_wrap(~ Trait, scales = "free", ncol = 2) +
  labs(
    x = "Valor observado",
    y = "Número de indivíduos",
    title = "Distribuições fenotípicas"
  ) +
  theme_bw()
```

Os histogramas permitem avaliar concentração, dispersão e assimetria dentro de cada característica. Eles são diagnósticos descritivos e não constituem testes de normalidade nem implicam transformação automática dos fenótipos.

## 9. Gravação dos resultados do pré-processamento

A matriz fenotípica alinhada, os dados SSR, os metadados, o dicionário de características e os diagnósticos são reunidos em `preprocessing_object.rds`. Esse arquivo RDS é a interface principal com o Módulo 02 porque preserva conjuntamente estruturas, nomes e classes dos objetos.

Os arquivos CSV gravados em paralelo são saídas tabulares de inspeção: permitem examinar alinhamento, qualidade dos locos, completude por indivíduo, resumo fenotípico, observações destacadas e dicionário de características sem abrir o objeto RDS. Os parâmetros que definem esta etapa também são registrados em `settings`.

```{r salvamento-saidas}
# Reúne os objetos do pré-processamento e grava as saídas usadas no módulo seguinte.
preprocessing_object <- list(
  ids = ids,
  metadata = metadata,
  phenotypes = phenotypes,
  ssr_raw = ssr_raw,
  ssr = ssr,
  locus_audit = locus_audit,
  individual_audit = individual_audit,
  phenotype_summary = phenotype_summary,
  phenotype_extremes = phenotype_extremes,
  trait_dictionary = trait_dictionary,
  # Registra os parâmetros e limites necessários para reproduzir esta etapa.
  settings = list(
    call_rate_min = CALL_RATE_MIN,
    phenotype_distance_threshold = PHENOTYPE_DISTANCE_THRESHOLD,
    fixed_effects = "FAM"
  )
)

# Salva o objeto RDS que será lido diretamente pelo Módulo 02.
saveRDS(
  preprocessing_object,
  file.path(OUTPUT_DIR, "preprocessing_object.rds")
)

# Exporta diagnósticos tabulares em CSV para inspeção independente do objeto RDS.
write.csv(alignment, file.path(OUTPUT_DIR, "alignment_summary.csv"), row.names = FALSE)
write.csv(locus_audit, file.path(OUTPUT_DIR, "locus_audit.csv"), row.names = FALSE)
write.csv(individual_audit, file.path(OUTPUT_DIR, "individual_audit.csv"), row.names = FALSE)
write.csv(phenotype_summary, file.path(OUTPUT_DIR, "phenotype_summary.csv"), row.names = FALSE)
write.csv(
  phenotype_extremes,
  file.path(OUTPUT_DIR, "phenotype_extreme_values.csv"),
  row.names = FALSE
)
write.csv(trait_dictionary, file.path(OUTPUT_DIR, "trait_dictionary.csv"), row.names = FALSE)
```

O inventário final reúne as dimensões que devem ser conferidas antes de seguir: número de indivíduos e características, quantidade de locos antes e depois do controle de qualidade, número de famílias, chamadas SSR ausentes e observações fenotípicas apenas destacadas para inspeção.

```{r inventario-final}
# Resume as dimensões finais e as contagens de dados ausentes ou destacados no pré-processamento.
data.frame(
  Item = c(
    "Indivíduos",
    "Características fenotípicas",
    "Locos SSR originais",
    "Locos SSR mantidos",
    "Famílias",
    "Chamadas SSR ausentes",
    "Observações fenotípicas destacadas"
  ),
  Valor = c(
    length(ids),
    ncol(phenotypes),
    ncol(ssr_raw),
    ncol(ssr),
    nlevels(metadata$FAM),
    sum(is.na(ssr_raw)),
    nrow(phenotype_extremes)
  )
) |>
  tabela_html(caption = "Resumo final do pré-processamento")
```

O resumo confirma as condições necessárias para seguir à construção das matrizes genômicas: indivíduos e fenótipos permanecem alinhados, o filtro atua sobre locos SSR — não sobre indivíduos — e as observações fenotípicas destacadas continuam nos dados, pois sua identificação é apenas diagnóstica.

## 10. Próxima etapa

O Módulo 02 converte os locos SSR mantidos em colunas de dosagem alélica,
constrói as matrizes de marcadores e de relacionamento genômico, cria a matriz
de efeitos fixos de família e define os cinco folds da validação cruzada.

<div style="display:flex; justify-content:space-between; gap:1rem; margin-top:2rem; padding-top:1rem; border-top:1px solid #ddd;">
<a href="index.html">← Início</a>
<a href="02_matrices_pt.html">Módulo 02 — Construção das matrizes →</a>
</div>
