---
title: "Pré-processamento dos dados para seleção genômica em mamoeiro"
author:
  - Costa, W. G.^[Weverton Gomes da Costa, Pós-Doutorando, Departamento de Estatística - Universidade Federal de Viçosa, weverton.costa@ufv.br]
date: "`r Sys.Date()`"
site: workflowr::wflow_site
url: https://wevertongomescosta.github.io/Bayesian-ridge-regression-papaya/
output:
  workflowr::wflow_html:
    toc: true
    toc_depth: 3
    toc_float: true
    code_download: true
    code_folding: show
editor_options:
  chunk_output_type: console
github-repo: WevertonGomesCosta/Bayesian-ridge-regression-papaya
---

O chunk oculto a seguir define somente opções de renderização compartilhadas por esta página. Ele não lê dados, não altera objetos analíticos e não executa nenhuma etapa do pré-processamento.

```{r setup, include=FALSE}
knitr::opts_chunk$set(
  echo = TRUE,
  warning = FALSE,
  message = FALSE,
  cache = FALSE,
  fig.align = "center",
  out.width = "100%"
)
```

## 1. Objetivo

A seleção genômica exige que fenótipos e marcadores representem os mesmos
indivíduos e estejam organizados na mesma ordem. Neste módulo, as duas fontes
de dados são lidas, os identificadores são organizados, os códigos de ausência
dos SSR são convertidos em `NA`, os fenótipos são alinhados aos genótipos e os
locos SSR são submetidos ao controle de qualidade.

A coluna de bloco (`BL`) é removida porque não participa do modelo estatístico definido para este tutorial. A família (`FAM`) é preservada porque será utilizada tanto na matriz de efeitos fixos quanto na estratificação dos folds de validação cruzada no Módulo 02. Nenhum indivíduo é removido neste módulo.

Ao final da etapa, o leitor terá três objetos centrais: a matriz fenotípica alinhada, a matriz SSR após o controle de qualidade dos locos e os metadados com indivíduo e família. Os diagnósticos produzidos ao longo da página servem para verificar se esses objetos podem seguir para a construção das matrizes genômicas.

## 2. Pacotes e caminhos dos arquivos

O primeiro chunk carrega apenas os pacotes usados para leitura das planilhas, manipulação de dados, gráficos, tabelas e caminhos portáveis. As mensagens de inicialização são suprimidas para manter a página centrada nas etapas analíticas.

```{r pacotes}
suppressPackageStartupMessages({
  library(readxl)
  library(dplyr)
  library(tidyr)
  library(ggplot2)
  library(knitr)
  library(here)
})
```

A etapa seguinte define os caminhos dos arquivos usados como entradas e saídas do módulo. Esses caminhos apenas organizam a leitura e a persistência dos resultados e não constituem parâmetros estatísticos.

Dois parâmetros de controle são fixados neste ponto. `CALL_RATE_MIN = 0.90` exige que pelo menos 90% das chamadas de um loco estejam disponíveis. Como o painel possui 150 indivíduos, isso corresponde a pelo menos 135 genótipos observados por loco. Em conjunto com a exigência de pelo menos duas classes genotípicas, o critério evita manter locos com informação insuficiente para representar variação. `PHENOTYPE_DISTANCE_THRESHOLD = 4` identifica, apenas para inspeção, observações a pelo menos quatro desvios-padrão da média da característica. Essa regra é diagnóstica: nenhum fenótipo é removido, winsorizado ou alterado por esse limite.

```{r caminhos}
# Define os dois arquivos de entrada e a pasta em que o pré-processamento será salvo.
GENOTYPE_FILE <- here("data", "papaya_ssr_genotypes.xlsx")
PHENOTYPE_FILE <- here("data", "papaya_phenotypes_2024_2025.xlsx")
OUTPUT_DIR <- here("output", "preprocessing")

# Exige pelo menos 90% de chamadas disponíveis para manter um loco SSR.
CALL_RATE_MIN <- 0.90
# Usa quatro desvios-padrão somente como limiar de sinalização diagnóstica.
PHENOTYPE_DISTANCE_THRESHOLD <- 4

dir.create(OUTPUT_DIR, recursive = TRUE, showWarnings = FALSE)
```

## 3. Leitura das planilhas originais

A planilha genotípica utiliza a aba `Genes` para os códigos numéricos dos marcadores SSR e a aba `Genealex` para os identificadores dos indivíduos e dos locos. Essas duas abas são lidas sem cabeçalho porque contêm linhas de metadados próprias do formato de origem; a posição dos identificadores será tratada explicitamente na seção seguinte. Os fenótipos são lidos da aba `Médias_IND_artigo`, que já possui nomes de colunas.

A coluna `BL` é retirada imediatamente após a leitura dos fenótipos para impedir que o bloco seja propagado para os objetos analíticos. A tabela exibida ao final do chunk permite conferir as dimensões das três fontes antes de qualquer alinhamento.

```{r leitura-dados}
# Lê `Genes` sem cabeçalho porque a aba contém linhas de metadados do formato de origem.
genes <- read_excel(
  GENOTYPE_FILE,
  sheet = "Genes",
  col_names = FALSE,
  na = c("", "NA")
)

# Lê `Genealex` sem cabeçalho; os identificadores serão extraídos por posição na próxima seção.
genealex <- read_excel(
  GENOTYPE_FILE,
  sheet = "Genealex",
  col_names = FALSE,
  na = c("", "NA")
)

# Lê os fenótipos com seus nomes de colunas e remove BL antes de qualquer alinhamento.
pheno_raw <- read_excel(
  PHENOTYPE_FILE,
  sheet = "Médias_IND_artigo",
  na = c("", "NA")
) |>
  select(-BL)

# Primeiras linhas dos códigos SSR.
genes[1:6, 1:6]

# Primeiras linhas dos fenótipos após a remoção de BL.
head(pheno_raw)

data.frame(
  Fonte = c("Genes", "Genealex", "Médias_IND_artigo sem BL"),
  Linhas = c(nrow(genes), nrow(genealex), nrow(pheno_raw)),
  Colunas = c(ncol(genes), ncol(genealex), ncol(pheno_raw))
) |>
  kable(caption = "Dimensões das planilhas utilizadas")
```

## 4. Organização dos dados SSR

A primeira coluna da aba `Genes` contém um índice sequencial de grupos populacionais e não representa a variável fenotípica `FAM`; por isso ela é excluída da matriz de marcadores. As 35 colunas restantes correspondem aos locos SSR originais.

Na aba `Genealex`, os identificadores dos indivíduos começam na quarta linha da segunda coluna e os nomes dos locos aparecem na terceira linha, em colunas alternadas a partir da terceira coluna. As expressões `4:(3 + n_individuals)` e `seq(3, 2 + 2 * n_loci, by = 2)` traduzem exatamente essa estrutura do arquivo de origem. Os identificadores são mantidos como texto — importante para valores alfanuméricos — e espaços externos são removidos com `trimws()`. Por fim, chamadas SSR ausentes codificadas como `-9` são convertidas em `NA` para que as funções de R as reconheçam como dados ausentes.

```{r organizacao-ssr}
# Obtém as dimensões do painel a partir da aba `Genes`; a primeira coluna não é um loco SSR.
n_individuals <- nrow(genes)
n_loci <- ncol(genes) - 1

# Traduz a estrutura da aba `Genealex`: indivíduos a partir da linha 4 e locos em colunas alternadas.
individual_rows <- 4:(3 + n_individuals)
locus_columns <- seq(3, 2 + 2 * n_loci, by = 2)

# Mantém os identificadores como texto para preservar códigos alfanuméricos.
ids <- trimws(
  as.character(genealex[[2]][individual_rows])
)

locus_names <- trimws(
  as.character(
    unlist(genealex[3, locus_columns], use.names = FALSE)
  )
)

ssr_raw <- as.matrix(
  genes[, -1, drop = FALSE]
)

storage.mode(ssr_raw) <- "numeric"
# Converte o código de ausência do arquivo original para o valor ausente padrão do R.
ssr_raw[ssr_raw == -9] <- NA_real_

rownames(ssr_raw) <- ids
colnames(ssr_raw) <- locus_names

# Estrutura inicial da matriz SSR.
ssr_raw[1:6, 1:8]
```

## 5. Organização e alinhamento dos fenótipos

Dez características são utilizadas. Antes de construir os objetos finais, o módulo verifica se as colunas obrigatórias existem, procura identificadores ausentes ou duplicados e compara os conjuntos de indivíduos genotipados e fenotipados. Para o conjunto canônico, essas verificações devem indicar correspondência completa entre as duas fontes.

Em seguida, a tabela fenotípica é reordenada com `match()` de acordo com os identificadores da matriz SSR, de modo que cada linha fenotípica corresponda à mesma planta da linha genotípica. `FAM` é convertida em fator para representar a variável categórica que será usada no Módulo 02, enquanto as dez características são reunidas em uma matriz numérica.

```{r organizacao-fenotipos}
# Define as características, alinha os fenótipos aos indivíduos genotipados e monta os objetos fenotípicos.
TRAITS <- c(
  "MMCOM", "PRODCOM", "PRODEF", "CF", "DF",
  "DCI", "EP", "FFC", "FFP", "SS"
)

# Define o contrato mínimo da tabela fenotípica antes do alinhamento.
required_columns <- c("IND", "FAM", TRAITS)
missing_columns <- setdiff(required_columns, names(pheno_raw))

pheno_raw$IND <- trimws(as.character(pheno_raw$IND))

# Compara os conjuntos de identificadores nas duas fontes antes de reordenar as linhas.
missing_in_pheno <- setdiff(ids, pheno_raw$IND)
missing_in_geno <- setdiff(pheno_raw$IND, ids)

alignment <- data.frame(
  Verificacao = c(
    "Indivíduos genotipados",
    "Indivíduos fenotipados",
    "Ausentes nos dados fenotípicos",
    "Ausentes nos dados genotípicos"
  ),
  # Lista os valores correspondentes aos itens da tabela.
  Valor = c(
    length(ids),
    nrow(pheno_raw),
    length(missing_in_pheno),
    length(missing_in_geno)
  )
)

kable(
  alignment,
  caption = "Alinhamento entre os dados genotípicos e fenotípicos"
)

# Resume os resultados no objeto `identifier_summary`.
identifier_summary <- data.frame(
  Verificacao = c(
    "Identificadores genotípicos ausentes",
    "Identificadores genotípicos duplicados",
    "Nomes de locos ausentes",
    "Nomes de locos duplicados",
    "Identificadores fenotípicos ausentes",
    "Identificadores fenotípicos duplicados",
    "Colunas fenotípicas obrigatórias ausentes"
  ),
  # Lista os valores correspondentes aos itens da tabela.
  Valor = c(
    sum(is.na(ids) | ids == ""),
    sum(duplicated(ids)),
    sum(is.na(locus_names) | locus_names == ""),
    sum(duplicated(locus_names)),
    sum(is.na(pheno_raw$IND) | pheno_raw$IND == ""),
    sum(duplicated(pheno_raw$IND)),
    length(missing_columns)
  )
)

kable(
  identifier_summary,
  caption = "Resumo dos identificadores e das colunas"
)

# Reordena os fenótipos para a mesma sequência dos indivíduos genotipados.
pheno <- pheno_raw[
  match(ids, pheno_raw$IND),
  required_columns
]

# Converte explicitamente as dez características para valores numéricos.
for (trait in TRAITS) {
  pheno[[trait]] <- as.numeric(
    as.character(pheno[[trait]])
  )
}

# Separa os metadados; FAM permanece categórica e não é incorporada aos fenótipos numéricos.
metadata <- data.frame(
  IND = pheno$IND,
  FAM = factor(pheno$FAM),
  row.names = pheno$IND
)

# Constrói a matriz fenotípica numérica na mesma ordem dos indivíduos genotipados.
phenotypes <- as.matrix(pheno[, TRAITS])
storage.mode(phenotypes) <- "numeric"
rownames(phenotypes) <- pheno$IND

# Distribuição dos indivíduos entre as famílias.
data.frame(
  Familia = names(table(metadata$FAM)),
  Individuos = as.integer(table(metadata$FAM))
) |>
  kable(caption = "Número de indivíduos por família")
```

## 6. Controle de qualidade dos marcadores

Para cada loco são calculados a taxa de chamada — proporção dos 150 indivíduos com genótipo observado — e o número de classes genotípicas distintas. Um loco é mantido quando apresenta taxa de chamada igual ou superior a 0,90 (pelo menos 135 chamadas observadas) e pelo menos duas classes genotípicas. O segundo critério remove locos sem variação observável no painel, mesmo que sua taxa de chamada seja alta.

A tabela permite identificar separadamente qual critério determinou a retenção ou remoção de cada loco. A matriz `ssr` criada ao final contém apenas os locos que seguem para a codificação alélica do Módulo 02; `ssr_raw` é preservada para os diagnósticos da fonte original.

```{r qualidade-marcadores}
# Calcula taxa de chamada e diversidade de classes genotípicas para decidir quais locos SSR serão mantidos.
genotype_classes <- integer(ncol(ssr_raw))

for (j in seq_len(ncol(ssr_raw))) {
  # Conta quantas classes genotípicas foram observadas no loco.
  genotype_classes[j] <- length(
    unique(na.omit(ssr_raw[, j]))
  )
}

locus_audit <- data.frame(
  Locus = colnames(ssr_raw),
  N_called = colSums(!is.na(ssr_raw)),
  Call_rate = colMeans(!is.na(ssr_raw)),
  N_genotype_classes = genotype_classes
)

rownames(locus_audit) <- NULL

locus_audit$Keep_locus <-
  locus_audit$Call_rate >= CALL_RATE_MIN &
  locus_audit$N_genotype_classes >= 2

# Mantém na matriz SSR apenas os locos que passaram os critérios de qualidade.
ssr <- ssr_raw[
  ,
  locus_audit$Keep_locus,
  drop = FALSE
]

kable(
  locus_audit,
  digits = 3,
  caption = "Controle de qualidade dos locos SSR"
)
```

A figura ordena os locos pela taxa de chamada e posiciona uma linha horizontal em 0,90. A cor informa a decisão final de retenção, que depende também do número de classes genotípicas; portanto, um loco pode estar acima da linha de taxa de chamada e ainda assim ser removido por falta de variação genotípica.

```{r grafico-qualidade-marcadores, fig.height=7}
# Constrói o gráfico de taxa de chamada dos locos e destaca o limite mínimo de qualidade.
ggplot(
  locus_audit,
  aes(
    x = reorder(Locus, Call_rate),
    y = Call_rate,
    fill = Keep_locus
  )
) +
  geom_col() +
  geom_hline(
    # Adiciona a linha horizontal que representa o limite mínimo de taxa de chamada.
    yintercept = CALL_RATE_MIN,
    linetype = 2
  ) +
  coord_flip() +
  labs(
    x = NULL,
    y = "Taxa de chamada",
    fill = "Mantido",
    title = "Taxa de chamada dos locos SSR"
  ) +
  theme_bw()
```

## 7. Resumo da informação genotípica

A quantidade de chamadas SSR disponíveis é resumida para cada indivíduo usando os 35 locos originais (`ssr_raw`). Esse diagnóstico descreve a completude do painel recebido antes do filtro por loco. Não é aplicado um limiar de exclusão de indivíduos neste tutorial; todos os 150 indivíduos alinhados são preservados para as etapas seguintes.

```{r resumo-individuos}
# Calcula, nos locos originais, a quantidade e a proporção de chamadas disponíveis por indivíduo.
individual_audit <- data.frame(
  IND = rownames(ssr_raw),
  N_called = rowSums(!is.na(ssr_raw)),
  Call_rate = rowMeans(!is.na(ssr_raw))
)

rownames(individual_audit) <- NULL

individual_call_rate_summary <- data.frame(
  Medida = c("Mínimo", "Média", "Mediana", "Máximo"),
  # Lista as taxas de chamada usadas no resumo por indivíduo.
  Call_rate = c(
    min(individual_audit$Call_rate),
    mean(individual_audit$Call_rate),
    median(individual_audit$Call_rate),
    max(individual_audit$Call_rate)
  )
)

kable(
  individual_call_rate_summary,
  digits = 3,
  caption = "Distribuição da taxa de chamada SSR por indivíduo"
)
```

## 8. Resumo das características fenotípicas

As estatísticas descritivas permitem verificar diretamente a escala, a dispersão e a amplitude das dez características antes de qualquer ajuste de predição. `N` também confirma a disponibilidade de fenótipos por característica. Nenhuma transformação ou padronização permanente dos fenótipos é realizada nesta etapa; os valores originais são preservados para os modelos.

```{r resumo-fenotipos}
# Calcula estatísticas descritivas para caracterizar a escala e a variabilidade dos fenótipos.
phenotype_sd <- numeric(ncol(phenotypes))
phenotype_minimum <- numeric(ncol(phenotypes))
phenotype_maximum <- numeric(ncol(phenotypes))

for (j in seq_len(ncol(phenotypes))) {
  phenotype_sd[j] <- sd(phenotypes[, j])
  phenotype_minimum[j] <- min(phenotypes[, j])
  phenotype_maximum[j] <- max(phenotypes[, j])
}

# Resume os resultados no objeto `phenotype_summary`.
phenotype_summary <- data.frame(
  Trait = colnames(phenotypes),
  N = colSums(!is.na(phenotypes)),
  Mean = colMeans(phenotypes),
  SD = phenotype_sd,
  Minimum = phenotype_minimum,
  Maximum = phenotype_maximum
)

rownames(phenotype_summary) <- NULL

kable(
  phenotype_summary,
  digits = 3,
  caption = "Resumo das características fenotípicas"
)
```

### 8.1 Observações fenotípicas distantes da média

Os valores padronizados são utilizados apenas como diagnóstico descritivo. Para cada característica, o módulo calcula $z=(y-\bar{y})/s$, em que $\bar{y}$ é a média e $s$ é o desvio-padrão amostral. Uma observação é destacada quando $|z|$ é de pelo menos `r PHENOTYPE_DISTANCE_THRESHOLD`. Esse limite serve para chamar a atenção do leitor para valores distantes da média, não para declarar erros ou outliers estatísticos. Os valores são mantidos exatamente como registrados na planilha original e continuam disponíveis para os modelos.

```{r valores-fenotipicos-distantes}
# Padroniza os fenótipos e identifica observações distantes da média segundo o limite definido.
phenotype_means <- colMeans(phenotypes)
phenotype_standard_deviations <- numeric(ncol(phenotypes))

for (j in seq_len(ncol(phenotypes))) {
  phenotype_standard_deviations[j] <- sd(phenotypes[, j])
}

phenotype_standardized <- scale(
  phenotypes,
  center = phenotype_means,
  scale = phenotype_standard_deviations
)

# Localiza as observações cuja distância padronizada alcança o limite definido.
extreme_positions <- which(
  abs(phenotype_standardized) >= PHENOTYPE_DISTANCE_THRESHOLD,
  arr.ind = TRUE
)

phenotype_extremes <- data.frame(
  IND = rownames(phenotypes)[extreme_positions[, "row"]],
  Trait = colnames(phenotypes)[extreme_positions[, "col"]],
  Value = phenotypes[extreme_positions],
  Trait_mean = phenotype_means[extreme_positions[, "col"]],
  Trait_SD = phenotype_standard_deviations[extreme_positions[, "col"]],
  Standardized_value = phenotype_standardized[extreme_positions],
  Absolute_standardized_distance = abs(
    phenotype_standardized[extreme_positions]
  )
)

# Ordena somente a tabela diagnóstica; a matriz `phenotypes` permanece inalterada.
phenotype_extremes <- phenotype_extremes[
  order(-phenotype_extremes$Absolute_standardized_distance),
]
rownames(phenotype_extremes) <- NULL

kable(
  phenotype_extremes,
  digits = 3,
  # Define os cabeçalhos apresentados na tabela de observações fenotípicas destacadas.
  col.names = c(
    "Indivíduo",
    "Característica",
    "Valor",
    "Média da característica",
    "Desvio-padrão da característica",
    "Valor padronizado",
    "Distância padronizada absoluta"
  ),
  caption = paste0(
    "Observações fenotípicas a pelo menos ",
    PHENOTYPE_DISTANCE_THRESHOLD,
    " desvios-padrão da média"
  )
)
```

### 8.2 Dicionário das características

O dicionário associa os códigos usados no código às descrições biológicas e às unidades de medida. Essa tabela é importante porque as dez características estão em escalas diferentes e os mesmos códigos serão utilizados nos módulos de modelagem e resultados.

```{r dicionario-caracteristicas}
# Associa a cada característica suas descrições em português e inglês e sua unidade de medida.
trait_dictionary <- data.frame(
  Trait = TRAITS,
  Description_en = c(
    "Mean mass of commercial fruit",
    "Production of commercial fruit",
    "Production of defective fruit",
    "Fruit length",
    "Fruit diameter",
    "Internal-cavity diameter",
    "Mean pulp thickness",
    "External fruit firmness",
    "Internal pulp firmness",
    "Soluble solids"
  ),
  # Registra a descrição em português de cada característica.
  Description_pt = c(
    "Massa média de frutos comerciais",
    "Produção de frutos comerciais",
    "Produção de frutos defeituosos",
    "Comprimento do fruto",
    "Diâmetro do fruto",
    "Diâmetro da cavidade interna",
    "Espessura média da polpa",
    "Firmeza externa do fruto",
    "Firmeza interna da polpa",
    "Sólidos solúveis"
  ),
  # Registra a unidade de medida de cada característica.
  Unit = c(
    "kg", "kg", "kg", "cm", "cm",
    "cm", "cm", "N", "N", "°Brix"
  )
)

rownames(trait_dictionary) <- NULL

kable(
  trait_dictionary[, c("Trait", "Description_pt", "Unit")],
  caption = "Dicionário das características fenotípicas"
)
```

Os histogramas complementam as estatísticas descritivas ao mostrar a forma das distribuições. São usadas 20 classes apenas para uma resolução visual consistente. Como `scales = "free"`, cada característica recebe seu próprio eixo horizontal; isso facilita visualizar a forma interna de cada distribuição, mas os limites dos eixos não devem ser comparados diretamente entre painéis.

```{r grafico-fenotipos, fig.height=8}
# Reorganiza os fenótipos em formato longo e mostra suas distribuições em histogramas.
phenotype_long <- data.frame(
  IND = rownames(phenotypes),
  phenotypes,
  check.names = FALSE
) |>
  pivot_longer(
    cols = -IND,
    names_to = "Trait",
    values_to = "Value"
  )

# Constrói o gráfico usado na interpretação.
ggplot(phenotype_long, aes(x = Value)) +
  # Usa 20 classes apenas para padronizar a resolução visual dos histogramas.
  geom_histogram(bins = 20) +
  # Usa escala horizontal própria para cada característica, pois as unidades e amplitudes diferem.
  facet_wrap(~ Trait, scales = "free", ncol = 2) +
  labs(
    x = "Valor observado",
    y = "Número de indivíduos",
    title = "Distribuições fenotípicas"
  ) +
  theme_bw()
```

## 9. Gravação dos resultados do pré-processamento

A matriz fenotípica alinhada, os dados SSR, os metadados, o dicionário de características e os diagnósticos são reunidos em `preprocessing_object.rds`. Esse arquivo RDS é a interface principal com o Módulo 02 porque preserva conjuntamente estruturas, nomes e classes dos objetos.

Os arquivos CSV gravados em paralelo são saídas tabulares de inspeção: permitem examinar alinhamento, qualidade dos locos, completude por indivíduo, resumo fenotípico, observações destacadas e dicionário de características sem abrir o objeto RDS. Os parâmetros que definem esta etapa também são registrados em `settings`.

```{r salvamento-saidas}
# Reúne os objetos do pré-processamento e grava as saídas usadas no módulo seguinte.
preprocessing_object <- list(
  ids = ids,
  metadata = metadata,
  phenotypes = phenotypes,
  ssr_raw = ssr_raw,
  ssr = ssr,
  locus_audit = locus_audit,
  individual_audit = individual_audit,
  phenotype_summary = phenotype_summary,
  phenotype_extremes = phenotype_extremes,
  trait_dictionary = trait_dictionary,
  # Registra os parâmetros e limites necessários para reproduzir esta etapa.
  settings = list(
    call_rate_min = CALL_RATE_MIN,
    phenotype_distance_threshold = PHENOTYPE_DISTANCE_THRESHOLD,
    fixed_effects = "FAM"
  )
)

# Salva o objeto RDS que será lido diretamente pelo Módulo 02.
saveRDS(
  preprocessing_object,
  file.path(OUTPUT_DIR, "preprocessing_object.rds")
)

# Exporta diagnósticos tabulares em CSV para inspeção independente do objeto RDS.
write.csv(alignment, file.path(OUTPUT_DIR, "alignment_summary.csv"), row.names = FALSE)
write.csv(locus_audit, file.path(OUTPUT_DIR, "locus_audit.csv"), row.names = FALSE)
write.csv(individual_audit, file.path(OUTPUT_DIR, "individual_audit.csv"), row.names = FALSE)
write.csv(phenotype_summary, file.path(OUTPUT_DIR, "phenotype_summary.csv"), row.names = FALSE)
write.csv(
  phenotype_extremes,
  file.path(OUTPUT_DIR, "phenotype_extreme_values.csv"),
  row.names = FALSE
)
write.csv(trait_dictionary, file.path(OUTPUT_DIR, "trait_dictionary.csv"), row.names = FALSE)
```

O inventário final reúne as dimensões que devem ser conferidas antes de seguir: número de indivíduos e características, quantidade de locos antes e depois do controle de qualidade, número de famílias, chamadas SSR ausentes e observações fenotípicas apenas destacadas para inspeção.

```{r inventario-final}
# Resume as dimensões finais e as contagens de dados ausentes ou destacados no pré-processamento.
data.frame(
  Item = c(
    "Indivíduos",
    "Características fenotípicas",
    "Locos SSR originais",
    "Locos SSR mantidos",
    "Famílias",
    "Chamadas SSR ausentes",
    "Observações fenotípicas destacadas"
  ),
  # Lista os valores correspondentes aos itens da tabela.
  Valor = c(
    length(ids),
    ncol(phenotypes),
    ncol(ssr_raw),
    ncol(ssr),
    nlevels(metadata$FAM),
    sum(is.na(ssr_raw)),
    nrow(phenotype_extremes)
  )
) |>
  kable(caption = "Resumo final do pré-processamento")
```

Esse resumo deve ser interpretado como um ponto de controle do fluxo: os indivíduos e fenótipos permanecem alinhados, o filtro atua sobre locos SSR — não sobre indivíduos — e a contagem de observações fenotípicas destacadas é diagnóstica, sem exclusão automática.

## 10. Próxima etapa

O Módulo 02 converte os locos SSR mantidos em colunas de dosagem alélica,
constrói as matrizes de marcadores e de relacionamento genômico, cria a matriz
de efeitos fixos de família e define os cinco folds da validação cruzada.
