---
title: "Pré-processamento dos dados para seleção genômica em mamoeiro"
author:
  - Costa, W. G.^[Weverton Gomes da Costa, Pós-Doutorando, Departamento de Estatística - Universidade Federal de Viçosa, weverton.costa@ufv.br]
date: "`r Sys.Date()`"
site: workflowr::wflow_site
url: https://wevertongomescosta.github.io/Bayesian-ridge-regression-papaya/
output:
  workflowr::wflow_html:
    toc: true
    toc_depth: 3
    toc_float: true
    code_download: true
    code_folding: show
editor_options:
  chunk_output_type: console
github-repo: WevertonGomesCosta/Bayesian-ridge-regression-papaya
---

```{r setup, include=FALSE}
knitr::opts_chunk$set(
  echo = TRUE,
  warning = FALSE,
  message = FALSE,
  cache = FALSE,
  fig.align = "center",
  out.width = "100%"
)
```

## 1. Objetivo

A seleção genômica exige que fenótipos e marcadores representem os mesmos
indivíduos e estejam organizados na mesma ordem. Neste módulo, as duas fontes
de dados são lidas, os identificadores são organizados, os códigos de ausência
dos SSR são convertidos em `NA`, os fenótipos são alinhados aos genótipos e os
locos SSR são submetidos ao controle de qualidade.

A coluna de bloco (`BL`) é removida porque não participa do modelo estatístico.
A família (`FAM`) é mantida para ser utilizada como efeito fixo nos módulos
seguintes.

## 2. Pacotes e caminhos dos arquivos

```{r pacotes}
suppressPackageStartupMessages({
  library(readxl)
  library(dplyr)
  library(tidyr)
  library(ggplot2)
  library(knitr)
  library(here)
})
```

A etapa seguinte define os caminhos dos arquivos usados como entradas e saídas do módulo.

```{r caminhos}
GENOTYPE_FILE <- here("data", "papaya_ssr_genotypes.xlsx")
PHENOTYPE_FILE <- here("data", "papaya_phenotypes_2024_2025.xlsx")
OUTPUT_DIR <- here("output", "preprocessing")

CALL_RATE_MIN <- 0.90
PHENOTYPE_DISTANCE_THRESHOLD <- 4

dir.create(OUTPUT_DIR, recursive = TRUE, showWarnings = FALSE)
```

## 3. Leitura das planilhas originais

A planilha genotípica utiliza a aba `Genes` para os códigos numéricos dos
marcadores SSR e a aba `Genealex` para os identificadores dos indivíduos e dos
locos. Os fenótipos são lidos da aba `Médias_IND_artigo`.

```{r leitura-dados}
# Lê os dados de entrada necessários.
genes <- read_excel(
  GENOTYPE_FILE,
  sheet = "Genes",
  col_names = FALSE,
  na = c("", "NA")
)

genealex <- read_excel(
  GENOTYPE_FILE,
  sheet = "Genealex",
  col_names = FALSE,
  # Continua a transformação desta etapa.
  na = c("", "NA")
)

pheno_raw <- read_excel(
  PHENOTYPE_FILE,
  sheet = "Médias_IND_artigo",
  na = c("", "NA")
) |>
  select(-BL)

# Primeiras linhas dos códigos SSR.
genes[1:6, 1:6]

# Primeiras linhas dos fenótipos após a remoção de BL.
head(pheno_raw)

data.frame(
  Fonte = c("Genes", "Genealex", "Médias_IND_artigo sem BL"),
  Linhas = c(nrow(genes), nrow(genealex), nrow(pheno_raw)),
  Colunas = c(ncol(genes), ncol(genealex), ncol(pheno_raw))
) |>
  kable(caption = "Dimensões das planilhas utilizadas")
```

## 4. Organização dos dados SSR

A primeira coluna da aba `Genes` identifica os grupos populacionais e as demais
colunas contêm os 35 locos SSR. Os identificadores dos indivíduos e dos locos
são obtidos da aba `Genealex`. Chamadas ausentes, codificadas como `-9`, são
convertidas em `NA`.

```{r organizacao-ssr}
# Constrói o objeto n individuals.
n_individuals <- nrow(genes)
n_loci <- ncol(genes) - 1

individual_rows <- 4:(3 + n_individuals)
locus_columns <- seq(3, 2 + 2 * n_loci, by = 2)

ids <- trimws(
  as.character(genealex[[2]][individual_rows])
)

locus_names <- trimws(
  as.character(
    unlist(genealex[3, locus_columns], use.names = FALSE)
  # Continua a transformação desta etapa.
  )
)

ssr_raw <- as.matrix(
  genes[, -1, drop = FALSE]
)

storage.mode(ssr_raw) <- "numeric"
ssr_raw[ssr_raw == -9] <- NA_real_

rownames(ssr_raw) <- ids
colnames(ssr_raw) <- locus_names

# Estrutura inicial da matriz SSR.
ssr_raw[1:6, 1:8]
```

## 5. Organização e alinhamento dos fenótipos

Dez características são utilizadas. A tabela fenotípica é ordenada de acordo
com os identificadores da matriz SSR, de modo que cada linha fenotípica
corresponda à mesma planta da linha genotípica.

```{r organizacao-fenotipos}
# Constrói o objeto TRAITS.
TRAITS <- c(
  "MMCOM", "PRODCOM", "PRODEF", "CF", "DF",
  "DCI", "EP", "FFC", "FFP", "SS"
)

required_columns <- c("IND", "FAM", TRAITS)
missing_columns <- setdiff(required_columns, names(pheno_raw))

pheno_raw$IND <- trimws(as.character(pheno_raw$IND))

missing_in_pheno <- setdiff(ids, pheno_raw$IND)
missing_in_geno <- setdiff(pheno_raw$IND, ids)

alignment <- data.frame(
  # Continua a transformação desta etapa.
  Verificacao = c(
    "Indivíduos genotipados",
    "Indivíduos fenotipados",
    "Ausentes nos dados fenotípicos",
    "Ausentes nos dados genotípicos"
  ),
  Valor = c(
    length(ids),
    nrow(pheno_raw),
    length(missing_in_pheno),
    # Continua a transformação desta etapa.
    length(missing_in_geno)
  )
)

kable(
  alignment,
  caption = "Alinhamento entre os dados genotípicos e fenotípicos"
)

identifier_summary <- data.frame(
  Verificacao = c(
    "Identificadores genotípicos ausentes",
    # Continua a transformação desta etapa.
    "Identificadores genotípicos duplicados",
    "Nomes de locos ausentes",
    "Nomes de locos duplicados",
    "Identificadores fenotípicos ausentes",
    "Identificadores fenotípicos duplicados",
    "Colunas fenotípicas obrigatórias ausentes"
  ),
  Valor = c(
    sum(is.na(ids) | ids == ""),
    sum(duplicated(ids)),
    # Continua a transformação desta etapa.
    sum(is.na(locus_names) | locus_names == ""),
    sum(duplicated(locus_names)),
    sum(is.na(pheno_raw$IND) | pheno_raw$IND == ""),
    sum(duplicated(pheno_raw$IND)),
    length(missing_columns)
  )
)

kable(
  identifier_summary,
  caption = "Resumo dos identificadores e das colunas"
# Continua a transformação desta etapa.
)

# Reordena os fenótipos para a mesma sequência dos indivíduos genotipados.
pheno <- pheno_raw[
  match(ids, pheno_raw$IND),
  required_columns
]

# Converte explicitamente as dez características para valores numéricos.
for (trait in TRAITS) {
  pheno[[trait]] <- as.numeric(
    as.character(pheno[[trait]])
  )
}

metadata <- data.frame(
  IND = pheno$IND,
  FAM = factor(pheno$FAM),
  row.names = pheno$IND
)

# Constrói o objeto phenotypes.
phenotypes <- as.matrix(pheno[, TRAITS])
storage.mode(phenotypes) <- "numeric"
rownames(phenotypes) <- pheno$IND

# Distribuição dos indivíduos entre as famílias.
data.frame(
  Familia = names(table(metadata$FAM)),
  Individuos = as.integer(table(metadata$FAM))
) |>
  kable(caption = "Número de indivíduos por família")
```

## 6. Controle de qualidade dos marcadores

Para cada loco são calculados a taxa de chamada e o número de classes
genotípicas observadas. Um loco é mantido quando apresenta taxa de chamada
igual ou superior a 0,90 e pelo menos duas classes genotípicas.

```{r qualidade-marcadores}
# Constrói o objeto genotype classes.
genotype_classes <- integer(ncol(ssr_raw))

for (j in seq_len(ncol(ssr_raw))) {
  # Conta quantas classes genotípicas foram observadas no loco.
  genotype_classes[j] <- length(
    unique(na.omit(ssr_raw[, j]))
  )
}

locus_audit <- data.frame(
  Locus = colnames(ssr_raw),
  N_called = colSums(!is.na(ssr_raw)),
  Call_rate = colMeans(!is.na(ssr_raw)),
  N_genotype_classes = genotype_classes
)

# Continua a transformação desta etapa.
rownames(locus_audit) <- NULL

locus_audit$Keep_locus <-
  locus_audit$Call_rate >= CALL_RATE_MIN &
  locus_audit$N_genotype_classes >= 2

ssr <- ssr_raw[
  ,
  locus_audit$Keep_locus,
  drop = FALSE
]

kable(
  # Continua a transformação desta etapa.
  locus_audit,
  digits = 3,
  caption = "Controle de qualidade dos locos SSR"
)
```

A figura permite visualizar a taxa de chamada de cada loco em relação ao limite
mínimo utilizado.

```{r grafico-qualidade-marcadores, fig.height=7}
# Constrói a visualização.
ggplot(
  locus_audit,
  aes(
    x = reorder(Locus, Call_rate),
    y = Call_rate,
    fill = Keep_locus
  )
) +
  geom_col() +
  geom_hline(
    # Continua a transformação desta etapa.
    yintercept = CALL_RATE_MIN,
    linetype = 2
  ) +
  coord_flip() +
  labs(
    x = NULL,
    y = "Taxa de chamada",
    fill = "Mantido",
    title = "Taxa de chamada dos locos SSR"
  ) +
  # Continua a transformação desta etapa.
  theme_bw()
```

## 7. Resumo da informação genotípica

A quantidade de chamadas SSR disponíveis é resumida para cada indivíduo.

```{r resumo-individuos}
# Constrói o objeto individual audit.
individual_audit <- data.frame(
  IND = rownames(ssr_raw),
  N_called = rowSums(!is.na(ssr_raw)),
  Call_rate = rowMeans(!is.na(ssr_raw))
)

rownames(individual_audit) <- NULL

individual_call_rate_summary <- data.frame(
  Medida = c("Mínimo", "Média", "Mediana", "Máximo"),
  Call_rate = c(
    min(individual_audit$Call_rate),
    # Continua a transformação desta etapa.
    mean(individual_audit$Call_rate),
    median(individual_audit$Call_rate),
    max(individual_audit$Call_rate)
  )
)

kable(
  individual_call_rate_summary,
  digits = 3,
  caption = "Distribuição da taxa de chamada SSR por indivíduo"
)
```

## 8. Resumo das características fenotípicas

As estatísticas descritivas permitem verificar diretamente a escala e a
variação das dez características.

```{r resumo-fenotipos}
# Constrói o objeto phenotype sd.
phenotype_sd <- numeric(ncol(phenotypes))
phenotype_minimum <- numeric(ncol(phenotypes))
phenotype_maximum <- numeric(ncol(phenotypes))

for (j in seq_len(ncol(phenotypes))) {
  phenotype_sd[j] <- sd(phenotypes[, j])
  phenotype_minimum[j] <- min(phenotypes[, j])
  phenotype_maximum[j] <- max(phenotypes[, j])
}

phenotype_summary <- data.frame(
  Trait = colnames(phenotypes),
  # Continua a transformação desta etapa.
  N = colSums(!is.na(phenotypes)),
  Mean = colMeans(phenotypes),
  SD = phenotype_sd,
  Minimum = phenotype_minimum,
  Maximum = phenotype_maximum
)

rownames(phenotype_summary) <- NULL

kable(
  phenotype_summary,
  digits = 3,
  # Continua a transformação desta etapa.
  caption = "Resumo das características fenotípicas"
)
```

### 8.1 Observações fenotípicas distantes da média

Os valores padronizados são utilizados apenas como diagnóstico descritivo. Uma
observação é destacada quando sua distância absoluta em relação à média é de
pelo menos `r PHENOTYPE_DISTANCE_THRESHOLD` desvios-padrão. Os valores são
mantidos exatamente como registrados na planilha original.

```{r valores-fenotipicos-distantes}
# Constrói o objeto phenotype means.
phenotype_means <- colMeans(phenotypes)
phenotype_standard_deviations <- numeric(ncol(phenotypes))

for (j in seq_len(ncol(phenotypes))) {
  phenotype_standard_deviations[j] <- sd(phenotypes[, j])
}

phenotype_standardized <- scale(
  phenotypes,
  center = phenotype_means,
  scale = phenotype_standard_deviations
)

# Constrói o objeto extreme positions.
extreme_positions <- which(
  abs(phenotype_standardized) >= PHENOTYPE_DISTANCE_THRESHOLD,
  arr.ind = TRUE
)

phenotype_extremes <- data.frame(
  IND = rownames(phenotypes)[extreme_positions[, "row"]],
  Trait = colnames(phenotypes)[extreme_positions[, "col"]],
  Value = phenotypes[extreme_positions],
  Trait_mean = phenotype_means[extreme_positions[, "col"]],
  Trait_SD = phenotype_standard_deviations[extreme_positions[, "col"]],
  # Continua a transformação desta etapa.
  Standardized_value = phenotype_standardized[extreme_positions],
  Absolute_standardized_distance = abs(
    phenotype_standardized[extreme_positions]
  )
)

phenotype_extremes <- phenotype_extremes[
  order(-phenotype_extremes$Absolute_standardized_distance),
]
rownames(phenotype_extremes) <- NULL

kable(
  # Continua a transformação desta etapa.
  phenotype_extremes,
  digits = 3,
  col.names = c(
    "Indivíduo",
    "Característica",
    "Valor",
    "Média da característica",
    "Desvio-padrão da característica",
    "Valor padronizado",
    "Distância padronizada absoluta"
  # Continua a transformação desta etapa.
  ),
  caption = paste0(
    "Observações fenotípicas a pelo menos ",
    PHENOTYPE_DISTANCE_THRESHOLD,
    " desvios-padrão da média"
  )
)
```

### 8.2 Dicionário das características

A etapa seguinte organiza um resumo tabular dos objetos e resultados necessários para a interpretação desta seção.

```{r dicionario-caracteristicas}
# Constrói o objeto trait dictionary.
trait_dictionary <- data.frame(
  Trait = TRAITS,
  Description_en = c(
    "Mean mass of commercial fruit",
    "Production of commercial fruit",
    "Production of defective fruit",
    "Fruit length",
    "Fruit diameter",
    "Internal-cavity diameter",
    "Mean pulp thickness",
    # Continua a transformação desta etapa.
    "External fruit firmness",
    "Internal pulp firmness",
    "Soluble solids"
  ),
  Description_pt = c(
    "Massa média de frutos comerciais",
    "Produção de frutos comerciais",
    "Produção de frutos defeituosos",
    "Comprimento do fruto",
    "Diâmetro do fruto",
    # Continua a transformação desta etapa.
    "Diâmetro da cavidade interna",
    "Espessura média da polpa",
    "Firmeza externa do fruto",
    "Firmeza interna da polpa",
    "Sólidos solúveis"
  ),
  Unit = c(
    "kg", "kg", "kg", "cm", "cm",
    "cm", "cm", "N", "N", "°Brix"
  )
# Continua a transformação desta etapa.
)

rownames(trait_dictionary) <- NULL

kable(
  trait_dictionary[, c("Trait", "Description_pt", "Unit")],
  caption = "Dicionário das características fenotípicas"
)
```

A etapa seguinte constrói a visualização correspondente para facilitar a interpretação do diagnóstico.

```{r grafico-fenotipos, fig.height=8}
# Constrói o objeto phenotype long.
phenotype_long <- data.frame(
  IND = rownames(phenotypes),
  phenotypes,
  check.names = FALSE
) |>
  pivot_longer(
    cols = -IND,
    names_to = "Trait",
    values_to = "Value"
  )

# Constrói a visualização.
ggplot(phenotype_long, aes(x = Value)) +
  geom_histogram(bins = 20) +
  facet_wrap(~ Trait, scales = "free", ncol = 2) +
  labs(
    x = "Valor observado",
    y = "Número de indivíduos",
    title = "Distribuições fenotípicas"
  ) +
  theme_bw()
```

## 9. Gravação dos resultados do pré-processamento

A matriz fenotípica alinhada, os dados SSR, os metadados e os resumos são
reunidos em um objeto que será utilizado na construção das matrizes genômicas.

```{r salvamento-saidas}
# Constrói o objeto preprocessing object.
preprocessing_object <- list(
  ids = ids,
  metadata = metadata,
  phenotypes = phenotypes,
  ssr_raw = ssr_raw,
  ssr = ssr,
  locus_audit = locus_audit,
  individual_audit = individual_audit,
  phenotype_summary = phenotype_summary,
  phenotype_extremes = phenotype_extremes,
  # Continua a transformação desta etapa.
  trait_dictionary = trait_dictionary,
  settings = list(
    call_rate_min = CALL_RATE_MIN,
    phenotype_distance_threshold = PHENOTYPE_DISTANCE_THRESHOLD,
    fixed_effects = "FAM"
  )
)

saveRDS(
  preprocessing_object,
  file.path(OUTPUT_DIR, "preprocessing_object.rds")
# Continua a transformação desta etapa.
)

write.csv(alignment, file.path(OUTPUT_DIR, "alignment_summary.csv"), row.names = FALSE)
write.csv(locus_audit, file.path(OUTPUT_DIR, "locus_audit.csv"), row.names = FALSE)
write.csv(individual_audit, file.path(OUTPUT_DIR, "individual_audit.csv"), row.names = FALSE)
write.csv(phenotype_summary, file.path(OUTPUT_DIR, "phenotype_summary.csv"), row.names = FALSE)
write.csv(
  phenotype_extremes,
  file.path(OUTPUT_DIR, "phenotype_extreme_values.csv"),
  row.names = FALSE
)
# Salva a saída gerada.
write.csv(trait_dictionary, file.path(OUTPUT_DIR, "trait_dictionary.csv"), row.names = FALSE)
```

O resultado final desta etapa pode ser conferido diretamente pelas dimensões e
contagens abaixo.

```{r inventario-final}
# Continua a transformação desta etapa.
data.frame(
  Item = c(
    "Indivíduos",
    "Características fenotípicas",
    "Locos SSR originais",
    "Locos SSR mantidos",
    "Famílias",
    "Chamadas SSR ausentes",
    "Observações fenotípicas destacadas"
  ),
  # Continua a transformação desta etapa.
  Valor = c(
    length(ids),
    ncol(phenotypes),
    ncol(ssr_raw),
    ncol(ssr),
    nlevels(metadata$FAM),
    sum(is.na(ssr_raw)),
    nrow(phenotype_extremes)
  )
) |>
  # Continua a transformação desta etapa.
  kable(caption = "Resumo final do pré-processamento")
```

## 10. Próxima etapa

O Módulo 02 converte os locos SSR mantidos em colunas de dosagem alélica,
constrói as matrizes de marcadores e de relacionamento genômico, cria a matriz
de efeitos fixos de família e define os cinco folds da validação cruzada.
