---
title: "Pré-processamento dos dados para seleção genômica em mamoeiro"
author:
  - Costa, W. G.^[Weverton Gomes da Costa, Pós-Doutorando, Departamento de Estatística - Universidade Federal de Viçosa, weverton.costa@ufv.br]
date: "`r Sys.Date()`"
site: workflowr::wflow_site
url: https://wevertongomescosta.github.io/Bayesian-ridge-regression-papaya/
output:
  workflowr::wflow_html:
    toc: true
    toc_depth: 3
    toc_float: true
    code_download: true
    code_folding: show
editor_options:
  chunk_output_type: console
github-repo: WevertonGomesCosta/Bayesian-ridge-regression-papaya
---

```{r setup, include=FALSE}
knitr::opts_chunk$set(
  echo = TRUE,
  warning = FALSE,
  message = FALSE,
  cache = FALSE,
  fig.align = "center",
  out.width = "100%"
)
```

## 1. Objetivo

A seleção genômica exige que fenótipos e marcadores representem os mesmos
indivíduos e estejam organizados na mesma ordem. Neste módulo, as duas fontes
de dados são lidas, os identificadores são organizados, os códigos de ausência
dos SSR são convertidos em `NA`, os fenótipos são alinhados aos genótipos e os
locos SSR são submetidos ao controle de qualidade.

A coluna de bloco (`BL`) é removida porque não participa do modelo estatístico adotado nesta análise. A família (`FAM`) é preservada porque será utilizada tanto na matriz de efeitos fixos quanto na estratificação dos folds de validação cruzada no Módulo 02. Nenhum indivíduo é removido neste módulo.

O pré-processamento produz três objetos centrais para as etapas seguintes: a matriz fenotípica alinhada, a matriz SSR após o controle de qualidade dos locos e os metadados com indivíduo e família. Os diagnósticos verificam a consistência desses objetos antes da construção das matrizes genômicas.

## 2. Pacotes, arquivos e parâmetros

Os pacotes utilizados neste módulo têm funções distintas:

- `readxl`: leitura das planilhas Excel com os dados genotípicos e fenotípicos;
- `dplyr`: seleção, transformação e organização das tabelas;
- `tidyr`: reorganização dos dados entre formatos largo e longo;
- `ggplot2`: construção dos gráficos de controle de qualidade e distribuição fenotípica;
- `knitr`: formatação de tabelas em documentos R Markdown;
- `here`: construção de caminhos de arquivos independentes do diretório local do computador.

```{r pacotes, warning=FALSE, message=FALSE}
library(readxl)  # Leitura de arquivos Excel.
library(dplyr)   # Manipulação e transformação de tabelas.
library(tidyr)   # Reorganização de dados entre formatos largo e longo.
library(ggplot2) # Construção de gráficos.
library(knitr)   # Formatação de tabelas e saídas do R Markdown.
library(here)    # Construção de caminhos portáveis dentro do projeto.
```

```{r formatacao-tabelas, include=FALSE}
tabela_html <- function(x, caption = NULL, digits = getOption("digits"), col.names = NA) {
  tabela <- knitr::kable(
    x,
    format = "html",
    caption = caption,
    digits = digits,
    col.names = col.names,
    table.attr = paste0(
      'class="table table-striped table-hover" ',
      'style="width:100%; margin-bottom:0;"'
    )
  )
  knitr::asis_output(
    paste0(
      '<div style="width:100%; overflow-x:auto; margin-bottom:1.25rem;">',
      tabela,
      '</div>'
    )
  )
}
```

Dois parâmetros de controle são fixados:

- `CALL_RATE_MIN = 0.90`: exige que pelo menos 90% das chamadas de um loco estejam disponíveis. Como o painel possui 150 indivíduos, isso corresponde a pelo menos 135 genótipos observados por loco. Em conjunto com a exigência de pelo menos duas classes genotípicas, o critério evita manter locos com informação insuficiente para representar variação.
- `PHENOTYPE_DISTANCE_THRESHOLD = 4`: identifica, apenas para inspeção, observações a pelo menos quatro desvios-padrão da média da característica. Essa regra é diagnóstica: nenhum fenótipo é removido, limitado a um valor de corte ou alterado por esse critério.

```{r caminhos}
# Define os dois arquivos de entrada e a pasta em que o pré-processamento será salvo.
GENOTYPE_FILE <- here("data", "papaya_ssr_genotypes.xlsx")
PHENOTYPE_FILE <- here("data", "papaya_phenotypes_2024_2025.xlsx")
OUTPUT_DIR <- here("output", "preprocessing")

# Exige pelo menos 90% de chamadas disponíveis para manter um loco SSR.
CALL_RATE_MIN <- 0.90
# Usa quatro desvios-padrão somente como limiar de sinalização diagnóstica.
PHENOTYPE_DISTANCE_THRESHOLD <- 4

dir.create(OUTPUT_DIR, recursive = TRUE, showWarnings = FALSE)
```

## 3. Leitura das planilhas originais

### 3.1 Dados genotípicos

A informação genotípica está concentrada em duas abas do arquivo de genótipos. A aba `Genes` contém os códigos numéricos dos marcadores SSR: sua primeira coluna é um índice e as 35 colunas seguintes correspondem aos locos originais. Como essa aba não possui uma linha com nomes de colunas, ela é lida com `col_names = FALSE`.

A aba `Genealex` fornece os identificadores dos indivíduos e os nomes dos locos. Ela também é lida sem cabeçalho porque preserva as linhas de metadados e a estrutura original do formato GenAlEx. As posições que contêm esses identificadores serão tratadas explicitamente na seção seguinte.

```{r leitura-genotipos}
genes <- read_excel(
  GENOTYPE_FILE,
  sheet = "Genes",
  col_names = FALSE,
  na = c("", "NA")
)

genealex <- read_excel(
  GENOTYPE_FILE,
  sheet = "Genealex",
  col_names = FALSE,
  na = c("", "NA")
)
```

A estrutura inicial de `Genes` pode ser verificada nas primeiras seis linhas e seis colunas:

```{r previa-genes}
as.data.frame(genes[1:6, 1:6]) |>
  tabela_html(caption = "Prévia da aba Genes")
```

A prévia mostra o formato bruto dos genótipos: a primeira coluna é um índice sequencial e as colunas seguintes contêm os códigos SSR que serão organizados na seção seguinte.

### 3.2 Dados fenotípicos

Os dados fenotípicos estão na aba `Médias_IND_artigo`, que já possui nomes de colunas. Essa fonte contém os identificadores dos indivíduos, a família e as características avaliadas.

A coluna `BL`, correspondente ao bloco experimental, é removida imediatamente após a leitura porque não participa do modelo estatístico adotado. `IND`, `FAM` e as dez características permanecem disponíveis para o alinhamento com os genótipos.

```{r leitura-fenotipos}
pheno_raw <- read_excel(
  PHENOTYPE_FILE,
  sheet = "Médias_IND_artigo",
  na = c("", "NA")
) |>
  select(-BL)
```

A tabela fenotípica é inspecionada após a remoção de `BL`:

```{r previa-fenotipos}
head(pheno_raw) |>
  tabela_html(caption = "Prévia dos dados fenotípicos")
```

A prévia apresenta `IND`, `FAM` e as dez características utilizadas na análise. A ausência de `BL` confirma que essa coluna foi retirada antes do alinhamento com os genótipos.

### 3.3 Verificação inicial das fontes

Antes de organizar e alinhar os dados, as dimensões das três estruturas importadas são comparadas. Essa verificação é estrutural: `Genes` contém os códigos genotípicos, `Genealex` preserva os metadados do formato GenAlEx e `pheno_raw` contém os fenótipos.

```{r dimensoes-dados}
data.frame(
  Fonte = c("Genes", "Genealex", "Médias_IND_artigo sem BL"),
  Linhas = c(nrow(genes), nrow(genealex), nrow(pheno_raw)),
  Colunas = c(ncol(genes), ncol(genealex), ncol(pheno_raw))
) |>
  tabela_html(caption = "Dimensões das planilhas utilizadas")
```

A tabela confirma que `Genes` contém `r nrow(genes)` indivíduos e `r ncol(genes) - 1` colunas correspondentes aos locos SSR, além da primeira coluna de índice. A tabela fenotípica contém `r nrow(pheno_raw)` indivíduos. A aba `Genealex` possui uma estrutura de metadados própria e, por isso, suas dimensões não devem ser interpretadas como uma matriz de marcadores.

## 4. Organização dos dados SSR

### 4.1 Identificadores dos indivíduos e dos locos

A primeira coluna da aba `Genes` contém um índice sequencial de grupos populacionais e não representa a variável fenotípica `FAM`. As 35 colunas restantes correspondem aos locos SSR originais.

Na aba `Genealex`, os identificadores dos indivíduos e os nomes dos locos ocupam posições fixas da estrutura GenAlEx. Essas posições são recuperadas primeiro, antes da construção da matriz genotípica, para que linhas e colunas possam receber os identificadores corretos.

```{r identificadores-ssr}
n_individuals <- nrow(genes)
n_loci <- ncol(genes) - 1

individual_rows <- 4:(3 + n_individuals)
locus_columns <- seq(3, 2 + 2 * n_loci, by = 2)

ids <- trimws(
  as.character(genealex[[2]][individual_rows])
)

locus_names <- trimws(
  as.character(
    unlist(genealex[3, locus_columns], use.names = FALSE)
  )
)
```

### 4.2 Construção da matriz SSR

Com os identificadores recuperados, a primeira coluna de `Genes` é retirada e as 35 colunas de marcadores formam `ssr_raw`. Os códigos são armazenados numericamente e `-9`, usado no arquivo original para representar chamadas ausentes, é convertido em `NA`.

Assim, `ssr_raw` preserva os genótipos originais, mas passa a ter indivíduos nas linhas, locos nas colunas e uma representação explícita dos dados ausentes.

```{r matriz-ssr}
ssr_raw <- as.matrix(
  genes[, -1, drop = FALSE]
)

storage.mode(ssr_raw) <- "numeric"
ssr_raw[ssr_raw == -9] <- NA_real_

rownames(ssr_raw) <- ids
colnames(ssr_raw) <- locus_names

as.data.frame(ssr_raw[1:6, 1:8]) |>
  tabela_html(caption = "Prévia da matriz SSR organizada")
```

### 4.3 Interpretação dos códigos SSR

Os códigos SSR representam os dois alelos observados em cada indivíduo. Por exemplo, `12` indica um alelo 1 e um alelo 2, `22` indica duas cópias do alelo 2 e `33` indica duas cópias do alelo 3.

O valor `33` observado em `P3K3256CC` não representa erro ou categoria especial: esse loco é multialélico e inclui o alelo 3 no painel. No Módulo 02, esses códigos serão decompostos em dosagens de 0, 1 ou 2 cópias para cada alelo observado.

## 5. Organização e alinhamento dos fenótipos

Esta etapa transforma a tabela fenotípica bruta em objetos alinhados à matriz SSR. O processo é apresentado em cinco partes: definição das características, correspondência dos indivíduos, verificação dos identificadores, alinhamento efetivo e separação entre metadados e fenótipos numéricos.

### 5.1 Características utilizadas

São utilizadas dez características fenotípicas, identificadas pelos mesmos códigos ao longo de todos os módulos.

```{r definicao-caracteristicas}
# Define as características utilizadas na análise.
TRAITS <- c(
  "MMCOM", "PRODCOM", "PRODEF", "CF", "DF",
  "DCI", "EP", "FFC", "FFP", "SS"
)
```

O dicionário associa os códigos usados no código às descrições biológicas e às unidades de medida. Essa tabela é importante porque as dez características estão em escalas diferentes e os mesmos códigos serão utilizados nos módulos de modelagem e resultados.

```{r dicionario-caracteristicas}
# Associa a cada característica suas descrições em português e inglês e sua unidade de medida.
trait_dictionary <- data.frame(
  Trait = TRAITS,
  Description_en = c(
    "Mean mass of commercial fruit",
    "Production of commercial fruit",
    "Production of defective fruit",
    "Fruit length",
    "Fruit diameter",
    "Internal-cavity diameter",
    "Mean pulp thickness",
    "External fruit firmness",
    "Internal pulp firmness",
    "Soluble solids"
  ),
  Description_pt = c(
    "Massa média de frutos comerciais",
    "Produção de frutos comerciais",
    "Produção de frutos defeituosos",
    "Comprimento do fruto",
    "Diâmetro do fruto",
    "Diâmetro da cavidade interna",
    "Espessura média da polpa",
    "Firmeza externa do fruto",
    "Firmeza interna da polpa",
    "Sólidos solúveis"
  ),
  Unit = c(
    "kg", "kg", "kg", "cm", "cm",
    "cm", "cm", "N", "N", "°Brix"
  )
)

rownames(trait_dictionary) <- NULL

tabela_html(
  trait_dictionary[, c("Trait", "Description_pt", "Unit")],
  caption = "Dicionário das características fenotípicas",
  col.names = c("Característica", "Descrição", "Unidade")
)
```

O dicionário evidencia que produção e massa são expressas em kg, dimensões dos frutos em cm, firmeza em N e sólidos solúveis em °Brix. Essa diferença de unidades explica por que as escalas numéricas das características não devem ser comparadas diretamente.

### 5.2 Correspondência entre indivíduos genotipados e fenotipados

Antes de reordenar qualquer linha, verificamos se as colunas obrigatórias estão presentes e se as duas fontes representam o mesmo conjunto de plantas.

```{r correspondencia-individuos}
# Define as colunas que precisam estar presentes antes do alinhamento.
required_columns <- c("IND", "FAM", TRAITS)
missing_columns <- setdiff(required_columns, names(pheno_raw))

# Interrompe antes do alinhamento se alguma coluna fenotípica obrigatória estiver ausente.
if (length(missing_columns) > 0L) {
  stop(
    "Colunas fenotípicas obrigatórias ausentes: ",
    paste(missing_columns, collapse = ", ")
  )
}

pheno_raw$IND <- trimws(as.character(pheno_raw$IND))

# Compara os conjuntos de identificadores nas duas fontes antes de reordenar as linhas.
missing_in_pheno <- setdiff(ids, pheno_raw$IND)
missing_in_geno <- setdiff(pheno_raw$IND, ids)

alignment <- data.frame(
  Verificacao = c(
    "Indivíduos genotipados",
    "Indivíduos fenotipados",
    "Ausentes nos dados fenotípicos",
    "Ausentes nos dados genotípicos"
  ),
  Valor = c(
    length(ids),
    nrow(pheno_raw),
    length(missing_in_pheno),
    length(missing_in_geno)
  )
)

tabela_html(
  alignment,
  caption = "Alinhamento entre os dados genotípicos e fenotípicos"
)
```

A tabela confirma `r length(ids)` indivíduos genotipados e `r nrow(pheno_raw)` indivíduos fenotipados, sem indivíduos presentes em apenas uma das fontes. Assim, o alinhamento pode ser realizado sem descartar plantas.

### 5.3 Verificação dos identificadores

```{r verificacao-identificadores}
# Resume os resultados no objeto `identifier_summary`.
identifier_summary <- data.frame(
  Verificacao = c(
    "Identificadores genotípicos ausentes",
    "Identificadores genotípicos duplicados",
    "Nomes de locos ausentes",
    "Nomes de locos duplicados",
    "Identificadores fenotípicos ausentes",
    "Identificadores fenotípicos duplicados",
    "Colunas fenotípicas obrigatórias ausentes"
  ),
  Valor = c(
    sum(is.na(ids) | ids == ""),
    sum(duplicated(ids)),
    sum(is.na(locus_names) | locus_names == ""),
    sum(duplicated(locus_names)),
    sum(is.na(pheno_raw$IND) | pheno_raw$IND == ""),
    sum(duplicated(pheno_raw$IND)),
    length(missing_columns)
  )
)

tabela_html(
  identifier_summary,
  caption = "Resumo dos identificadores e das colunas"
)

# Exige os contratos estruturais necessários antes do alinhamento das linhas.
stopifnot(
  length(missing_in_pheno) == 0L,
  length(missing_in_geno) == 0L,
  sum(is.na(ids) | ids == "") == 0L,
  anyDuplicated(ids) == 0L,
  sum(is.na(locus_names) | locus_names == "") == 0L,
  anyDuplicated(locus_names) == 0L,
  sum(is.na(pheno_raw$IND) | pheno_raw$IND == "") == 0L,
  anyDuplicated(pheno_raw$IND) == 0L
)
```

As verificações de consistência apresentam `r sum(identifier_summary$Valor)` ocorrências problemáticas no total. Para os dados analisados, isso confirma ausência de identificadores vazios ou duplicados, nomes de locos ausentes ou duplicados e colunas fenotípicas obrigatórias ausentes.

Essas verificações também passam a funcionar como contratos executáveis: o fluxo é interrompido antes do alinhamento se faltarem colunas obrigatórias, se os identificadores diferirem entre as fontes ou se houver identificadores ou nomes de locos ausentes ou duplicados. As guardas não filtram observações; elas impedem que as etapas seguintes prossigam silenciosamente com uma estrutura de entrada inconsistente.

### 5.4 Alinhamento efetivo dos fenótipos

Somente depois das verificações anteriores os fenótipos são reordenados para seguir exatamente a sequência dos indivíduos na matriz SSR.

```{r alinhamento-fenotipos}
# Armazena explicitamente a correspondência das linhas e exige correspondência completa.
alignment_index <- match(ids, pheno_raw$IND)
stopifnot(!anyNA(alignment_index))

# Reordena os fenótipos para a mesma sequência dos indivíduos genotipados.
pheno <- pheno_raw[
  alignment_index,
  required_columns
]

# Confirma que a ordem efetiva das linhas é exatamente a ordem dos genótipos.
stopifnot(
  identical(
    as.character(pheno$IND),
    ids
  )
)

# Converte explicitamente as dez características para valores numéricos.
for (trait in TRAITS) {
  pheno[[trait]] <- as.numeric(
    as.character(pheno[[trait]])
  )
}
```

### 5.5 Metadados e matriz fenotípica

Depois do alinhamento, `metadata` mantém `IND` e `FAM`, enquanto `phenotypes` contém somente as dez características numéricas. Assim, a família permanece categórica e não é misturada aos fenótipos.

```{r objetos-fenotipicos}
# Separa os metadados; FAM permanece categórica e não é incorporada aos fenótipos numéricos.
metadata <- data.frame(
  IND = pheno$IND,
  FAM = factor(pheno$FAM),
  row.names = pheno$IND
)

# Constrói a matriz fenotípica numérica na mesma ordem dos indivíduos genotipados.
phenotypes <- as.matrix(pheno[, TRAITS])
storage.mode(phenotypes) <- "numeric"
rownames(phenotypes) <- pheno$IND

# Distribuição dos indivíduos entre as famílias.
data.frame(
  Familia = names(table(metadata$FAM)),
  Individuos = as.integer(table(metadata$FAM))
) |>
  tabela_html(caption = "Número de indivíduos por família")
```

Após a reorganização, `FAM` contém `r nlevels(metadata$FAM)` famílias, com tamanhos entre `r min(table(metadata$FAM))` e `r max(table(metadata$FAM))` indivíduos. Essa distribuição será usada para estratificar os cinco folds de validação cruzada no Módulo 02.

## 6. Controle de qualidade dos marcadores

### 6.1 Critérios de retenção dos locos

O controle de qualidade considera duas propriedades de cada loco: a proporção de indivíduos com genótipo observado e o número de classes genotípicas presentes. Um loco é mantido quando apresenta taxa de chamada de pelo menos 0,90 — equivalente a 135 dos 150 indivíduos — e pelo menos duas classes genotípicas.

Esses critérios distinguem falta de dados de ausência de variação. Assim, um loco com alta taxa de chamada ainda pode ser removido se for monomórfico no painel. O filtro atua somente sobre os locos: `ssr_raw` preserva a matriz original para diagnóstico, enquanto `ssr` contém os locos que seguem para a codificação alélica no Módulo 02.

```{r qualidade-marcadores}
# Calcula taxa de chamada e diversidade de classes genotípicas para decidir quais locos SSR serão mantidos.
genotype_classes <- integer(ncol(ssr_raw))

for (j in seq_len(ncol(ssr_raw))) {
  # Conta quantas classes genotípicas foram observadas no loco.
  genotype_classes[j] <- length(
    unique(na.omit(ssr_raw[, j]))
  )
}

locus_audit <- data.frame(
  Locus = colnames(ssr_raw),
  N_called = colSums(!is.na(ssr_raw)),
  Call_rate = colMeans(!is.na(ssr_raw)),
  N_genotype_classes = genotype_classes
)

rownames(locus_audit) <- NULL

locus_audit$Keep_locus <-
  locus_audit$Call_rate >= CALL_RATE_MIN &
  locus_audit$N_genotype_classes >= 2

# Mantém na matriz SSR apenas os locos que passaram os critérios de qualidade.
ssr <- ssr_raw[
  ,
  locus_audit$Keep_locus,
  drop = FALSE
]

tabela_html(
  locus_audit,
  digits = 3,
  caption = "Controle de qualidade dos locos SSR",
  col.names = c("Loco", "Genótipos observados", "Taxa de chamada", "Classes genotípicas", "Manter loco")
)
```

### 6.2 Resultado do controle de qualidade

Dos `r nrow(locus_audit)` locos avaliados, `r sum(locus_audit$Keep_locus)` atendem simultaneamente aos critérios de taxa de chamada e variabilidade genotípica. O loco removido é `r paste(locus_audit$Locus[!locus_audit$Keep_locus], collapse = ", ")`; sua exclusão decorre da ausência de variação genotípica suficiente no painel, e não de remoção de indivíduos.

### 6.3 Visualização da taxa de chamada

A figura ordena os locos pela taxa de chamada e posiciona uma linha horizontal em 0,90. A cor informa a decisão final de retenção, que depende também do número de classes genotípicas; portanto, um loco pode estar acima da linha de taxa de chamada e ainda assim ser removido por falta de variação genotípica.

```{r grafico-qualidade-marcadores, fig.height=7, fig.alt="Gráfico de controle de qualidade mostrando as taxas de chamada dos locos SSR, o limite de referência de 0,90 e a decisão final de manutenção de cada loco."}
# Constrói o gráfico de taxa de chamada dos locos e destaca o limite mínimo de qualidade.
ggplot(
  locus_audit,
  aes(
    x = reorder(Locus, Call_rate),
    y = Call_rate,
    fill = Keep_locus
  )
) +
  geom_col() +
  geom_hline(
    # Adiciona a linha horizontal que representa o limite mínimo de taxa de chamada.
    yintercept = CALL_RATE_MIN,
    linetype = 2
  ) +
  coord_flip() +
  labs(
    x = NULL,
    y = "Taxa de chamada",
    fill = "Mantido",
    title = "Taxa de chamada dos locos SSR"
  ) +
  theme_bw()
```

A figura mostra que a decisão de retenção não depende apenas da posição em relação à linha de 0,90. Um loco pode apresentar alta taxa de chamada e ainda ser excluído se somente uma classe genotípica estiver representada, como ocorre com o loco identificado na tabela anterior.

## 7. Completude genotípica por indivíduo

A completude genotípica também é resumida por indivíduo usando os 35 locos originais. Para cada planta são registrados o número e a proporção de chamadas SSR disponíveis. Essa informação é apenas diagnóstica: nenhum limiar de completude é usado para excluir indivíduos, e todos os 150 indivíduos alinhados permanecem nas etapas seguintes.

```{r resumo-individuos}
# Calcula, nos locos originais, a quantidade e a proporção de chamadas disponíveis por indivíduo.
individual_audit <- data.frame(
  IND = rownames(ssr_raw),
  N_called = rowSums(!is.na(ssr_raw)),
  Call_rate = rowMeans(!is.na(ssr_raw))
)

rownames(individual_audit) <- NULL

individual_call_rate_summary <- data.frame(
  Medida = c("Mínimo", "Média", "Mediana", "Máximo"),
  # Lista as taxas de chamada usadas no resumo por indivíduo.
  Call_rate = c(
    min(individual_audit$Call_rate),
    mean(individual_audit$Call_rate),
    median(individual_audit$Call_rate),
    max(individual_audit$Call_rate)
  )
)

tabela_html(
  individual_call_rate_summary,
  digits = 3,
  caption = "Distribuição da taxa de chamada SSR por indivíduo",
  col.names = c("Medida", "Taxa de chamada")
)
```

A taxa de chamada por indivíduo varia de `r sprintf("%.1f%%", 100 * min(individual_audit$Call_rate))` a `r sprintf("%.1f%%", 100 * max(individual_audit$Call_rate))`, com média de `r sprintf("%.1f%%", 100 * mean(individual_audit$Call_rate))`. Como não há regra de exclusão por indivíduo, essas diferenças são registradas apenas como informação de completude genotípica.

## 8. Caracterização dos fenótipos

### 8.1 Estatísticas descritivas

As estatísticas descritivas permitem verificar diretamente a escala, a dispersão e a amplitude das dez características antes de qualquer ajuste de predição. `N` também confirma a disponibilidade de fenótipos por característica. Nenhuma transformação ou padronização permanente dos fenótipos é realizada nesta etapa; os valores originais são preservados para os modelos.

```{r resumo-fenotipos}
# Calcula estatísticas descritivas para caracterizar a escala e a variabilidade dos fenótipos.
phenotype_sd <- numeric(ncol(phenotypes))
phenotype_minimum <- numeric(ncol(phenotypes))
phenotype_maximum <- numeric(ncol(phenotypes))

for (j in seq_len(ncol(phenotypes))) {
  phenotype_sd[j] <- sd(phenotypes[, j])
  phenotype_minimum[j] <- min(phenotypes[, j])
  phenotype_maximum[j] <- max(phenotypes[, j])
}

# Resume os resultados no objeto `phenotype_summary`.
phenotype_summary <- data.frame(
  Trait = colnames(phenotypes),
  N = colSums(!is.na(phenotypes)),
  Mean = colMeans(phenotypes),
  SD = phenotype_sd,
  Minimum = phenotype_minimum,
  Maximum = phenotype_maximum
)

rownames(phenotype_summary) <- NULL

tabela_html(
  phenotype_summary,
  digits = 3,
  caption = "Resumo das características fenotípicas"
)
```

Todas as dez características apresentam `r min(phenotype_summary$N)` observações disponíveis, confirmando ausência de dados fenotípicos faltantes nas variáveis analisadas. Como as características utilizam unidades e amplitudes distintas, desvios-padrão e intervalos devem ser interpretados dentro de cada característica, e não comparados diretamente entre unidades diferentes.

### 8.2 Observações fenotípicas distantes da média

Os valores padronizados são utilizados somente como diagnóstico descritivo. Para cada característica, calcula-se

\[
z = \frac{y-\bar{y}}{s},
\]

em que $y$ é o valor observado, $\bar{y}$ é a média e $s$ é o desvio-padrão amostral. Observações cuja distância padronizada absoluta é de pelo menos `r PHENOTYPE_DISTANCE_THRESHOLD` desvios-padrão são destacadas para inspeção. Esse procedimento não remove, limita ou transforma os fenótipos usados posteriormente nos modelos.

```{r valores-fenotipicos-distantes}
# Padroniza os fenótipos e identifica observações distantes da média segundo o limite definido.
phenotype_means <- colMeans(phenotypes)
phenotype_standard_deviations <- numeric(ncol(phenotypes))

for (j in seq_len(ncol(phenotypes))) {
  phenotype_standard_deviations[j] <- sd(phenotypes[, j])
}

phenotype_standardized <- scale(
  phenotypes,
  center = phenotype_means,
  scale = phenotype_standard_deviations
)

# Localiza as observações cuja distância padronizada alcança o limite definido.
extreme_positions <- which(
  abs(phenotype_standardized) >= PHENOTYPE_DISTANCE_THRESHOLD,
  arr.ind = TRUE
)

phenotype_extremes <- data.frame(
  IND = rownames(phenotypes)[extreme_positions[, "row"]],
  Trait = colnames(phenotypes)[extreme_positions[, "col"]],
  Value = phenotypes[extreme_positions],
  Trait_mean = phenotype_means[extreme_positions[, "col"]],
  Trait_SD = phenotype_standard_deviations[extreme_positions[, "col"]],
  Standardized_value = phenotype_standardized[extreme_positions],
  Absolute_standardized_distance = abs(
    phenotype_standardized[extreme_positions]
  )
)

# Ordena somente a tabela diagnóstica; a matriz `phenotypes` permanece inalterada.
phenotype_extremes <- phenotype_extremes[
  order(-phenotype_extremes$Absolute_standardized_distance),
]
rownames(phenotype_extremes) <- NULL

tabela_html(
  phenotype_extremes,
  digits = 3,
  col.names = c(
    "Indivíduo",
    "Característica",
    "Valor",
    "Média da característica",
    "Desvio-padrão da característica",
    "Valor padronizado",
    "Distância padronizada absoluta"
  ),
  caption = paste0(
    "Observações fenotípicas a pelo menos ",
    PHENOTYPE_DISTANCE_THRESHOLD,
    " desvios-padrão da média"
  )
)
```

Foram destacadas `r nrow(phenotype_extremes)` observações com distância padronizada de pelo menos `r PHENOTYPE_DISTANCE_THRESHOLD` desvios-padrão. Essas observações permanecem nos dados e nos modelos; a tabela apenas documenta quais valores merecem inspeção adicional.

### 8.3 Distribuições fenotípicas

Os histogramas complementam as estatísticas descritivas ao mostrar concentração, dispersão e assimetria em cada característica. São usadas 20 classes apenas para padronizar a resolução visual. Como as características possuem unidades e amplitudes distintas, cada painel utiliza sua própria escala horizontal; por isso, os limites dos eixos não devem ser comparados diretamente entre características.

```{r grafico-fenotipos, fig.height=8, fig.alt="Gráfico fenotípico em painéis mostrando as distribuições das dez características de produção e qualidade dos frutos no painel analítico."}
# Reorganiza os fenótipos em formato longo e mostra suas distribuições em histogramas.
phenotype_long <- data.frame(
  IND = rownames(phenotypes),
  phenotypes,
  check.names = FALSE
) |>
  pivot_longer(
    cols = -IND,
    names_to = "Trait",
    values_to = "Value"
  )

# Constrói o gráfico usado na interpretação.
ggplot(phenotype_long, aes(x = Value)) +
  # Usa 20 classes apenas para padronizar a resolução visual dos histogramas.
  geom_histogram(bins = 20) +
  # Usa escala horizontal própria para cada característica, pois as unidades e amplitudes diferem.
  facet_wrap(~ Trait, scales = "free", ncol = 2) +
  labs(
    x = "Valor observado",
    y = "Número de indivíduos",
    title = "Distribuições fenotípicas"
  ) +
  theme_bw()
```

Os histogramas permitem avaliar concentração, dispersão e assimetria dentro de cada característica. Eles são diagnósticos descritivos e não constituem testes de normalidade nem implicam transformação automática dos fenótipos.

## 9. Gravação dos resultados do pré-processamento

Os objetos necessários para as etapas seguintes são reunidos em `preprocessing_object.rds`, que constitui a interface principal com o Módulo 02. O arquivo preserva conjuntamente fenótipos alinhados, matrizes SSR, metadados, dicionário de características, diagnósticos e parâmetros do pré-processamento.

As principais verificações também são exportadas em CSV para inspeção independente, sem alterar os objetos utilizados na análise.

```{r salvamento-saidas}
# Reúne os objetos do pré-processamento e grava as saídas usadas no módulo seguinte.
preprocessing_object <- list(
  ids = ids,
  metadata = metadata,
  phenotypes = phenotypes,
  ssr_raw = ssr_raw,
  ssr = ssr,
  locus_audit = locus_audit,
  individual_audit = individual_audit,
  phenotype_summary = phenotype_summary,
  phenotype_extremes = phenotype_extremes,
  trait_dictionary = trait_dictionary,
  # Registra os parâmetros e limites necessários para reproduzir esta etapa.
  settings = list(
    call_rate_min = CALL_RATE_MIN,
    phenotype_distance_threshold = PHENOTYPE_DISTANCE_THRESHOLD,
    fixed_effects = "FAM"
  )
)

# Salva o objeto RDS que será lido diretamente pelo Módulo 02.
saveRDS(
  preprocessing_object,
  file.path(OUTPUT_DIR, "preprocessing_object.rds")
)

# Exporta diagnósticos tabulares em CSV para inspeção independente do objeto RDS.
write.csv(alignment, file.path(OUTPUT_DIR, "alignment_summary.csv"), row.names = FALSE)
write.csv(locus_audit, file.path(OUTPUT_DIR, "locus_audit.csv"), row.names = FALSE)
write.csv(individual_audit, file.path(OUTPUT_DIR, "individual_audit.csv"), row.names = FALSE)
write.csv(phenotype_summary, file.path(OUTPUT_DIR, "phenotype_summary.csv"), row.names = FALSE)
write.csv(
  phenotype_extremes,
  file.path(OUTPUT_DIR, "phenotype_extreme_values.csv"),
  row.names = FALSE
)
write.csv(trait_dictionary, file.path(OUTPUT_DIR, "trait_dictionary.csv"), row.names = FALSE)
```

O inventário final reúne as dimensões que devem ser conferidas antes de seguir: número de indivíduos e características, quantidade de locos antes e depois do controle de qualidade, número de famílias, chamadas SSR ausentes e observações fenotípicas apenas destacadas para inspeção.

```{r inventario-final}
# Resume as dimensões finais e as contagens de dados ausentes ou destacados no pré-processamento.
data.frame(
  Item = c(
    "Indivíduos",
    "Características fenotípicas",
    "Locos SSR originais",
    "Locos SSR mantidos",
    "Famílias",
    "Chamadas SSR ausentes",
    "Observações fenotípicas destacadas"
  ),
  Valor = c(
    length(ids),
    ncol(phenotypes),
    ncol(ssr_raw),
    ncol(ssr),
    nlevels(metadata$FAM),
    sum(is.na(ssr_raw)),
    nrow(phenotype_extremes)
  )
) |>
  tabela_html(caption = "Resumo final do pré-processamento")
```

O resumo confirma as condições necessárias para seguir à construção das matrizes genômicas: indivíduos e fenótipos permanecem alinhados, o filtro atua sobre locos SSR — não sobre indivíduos — e as observações fenotípicas destacadas continuam nos dados, pois sua identificação é apenas diagnóstica.

## 10. Próxima etapa

O Módulo 02 converte os locos SSR mantidos em colunas de dosagem alélica,
constrói as matrizes de marcadores e de relacionamento genômico, cria a matriz
de efeitos fixos de família e define os cinco folds da validação cruzada.

<div style="display:flex; justify-content:space-between; gap:1rem; margin-top:2rem; padding-top:1rem; border-top:1px solid #ddd;">
<a href="index.html">← Início</a>
<a href="02_matrices_pt.html">Módulo 02 — Construção das matrizes →</a>
</div>
