---
title: "Pré-processamento dos dados para seleção genômica em mamoeiro"
author:
  - Costa, W. G.^[Weverton Gomes da Costa, Pós-Doutorando, Departamento de Estatística - Universidade Federal de Viçosa, weverton.costa@ufv.br]
date: "`r Sys.Date()`"
site: workflowr::wflow_site
url: https://wevertongomescosta.github.io/Bayesian-ridge-regression-papaya/
output:
  workflowr::wflow_html:
    toc: true
    toc_depth: 3
    toc_float: true
    code_download: true
    code_folding: show
editor_options:
  chunk_output_type: console
github-repo: WevertonGomesCosta/Bayesian-ridge-regression-papaya
---

```{r setup, include=FALSE}
knitr::opts_chunk$set(
  echo = TRUE,
  warning = FALSE,
  message = FALSE,
  cache = FALSE,
  fig.align = "center",
  out.width = "100%"
)
```

## 1. Objetivo

Este primeiro módulo prepara os dados fenotípicos e os marcadores SSR
utilizados na análise de seleção genômica em mamoeiro. O objetivo é obter um
conjunto de dados limpo e alinhado antes da construção das matrizes de
marcadores, da matriz de relacionamento genômico e dos modelos de predição.

O fluxo foi escrito de forma direta: leitura dos arquivos originais,
organização dos identificadores, alinhamento das duas fontes, controle de
qualidade dos marcadores e salvamento dos objetos limpos.

Os cinco folds da validação cruzada serão criados no próximo módulo, juntamente
com as matrizes de marcadores e de relacionamento genômico.

## 2. Pacotes e caminhos dos arquivos

Os pacotes abaixo são utilizados para ler as planilhas Excel, organizar os
dados, criar tabelas e figuras simples e definir caminhos portáveis dentro do
projeto workflowr.

```{r pacotes}
suppressPackageStartupMessages({
  library(readxl)
  library(dplyr)
  library(tidyr)
  library(ggplot2)
  library(knitr)
  library(here)
})
```

```{r caminhos}
GENOTYPE_FILE <- here("data", "papaya_ssr_genotypes.xlsx")
PHENOTYPE_FILE <- here("data", "papaya_phenotypes_2024_2025.xlsx")
OUTPUT_DIR <- here("output", "preprocessing")

CALL_RATE_MIN <- 0.90

dir.create(OUTPUT_DIR, recursive = TRUE, showWarnings = FALSE)

if (!file.exists(GENOTYPE_FILE)) {
  stop("Arquivo genotípico não encontrado: ", GENOTYPE_FILE)
}

if (!file.exists(PHENOTYPE_FILE)) {
  stop("Arquivo fenotípico não encontrado: ", PHENOTYPE_FILE)
}
```

## 3. Leitura das planilhas originais

A planilha genotípica utiliza a aba `Genes` para armazenar os códigos numéricos
dos marcadores SSR e a aba `Genealex` para armazenar os rótulos dos indivíduos
e dos locos. Os fenótipos são lidos da aba `Médias_IND_artigo`.

```{r leitura-dados}
genes <- read_excel(
  GENOTYPE_FILE,
  sheet = "Genes",
  col_names = FALSE,
  na = c("", "NA")
)

genealex <- read_excel(
  GENOTYPE_FILE,
  sheet = "Genealex",
  col_names = FALSE,
  na = c("", "NA")
)

pheno_raw <- read_excel(
  PHENOTYPE_FILE,
  sheet = "Médias_IND_artigo",
  na = c("", "NA")
)

data.frame(
  Fonte = c("Genes", "Genealex", "Médias_IND_artigo"),
  Linhas = c(nrow(genes), nrow(genealex), nrow(pheno_raw)),
  Colunas = c(ncol(genes), ncol(genealex), ncol(pheno_raw))
) |>
  kable(caption = "Dimensões dos dados originais")
```

## 4. Organização dos dados SSR

A primeira coluna da aba `Genes` identifica os grupos populacionais. As demais
colunas contêm os 35 locos SSR.

Os identificadores dos indivíduos são obtidos da aba `Genealex` e mantidos
como texto para preservar rótulos como `144B`. As chamadas SSR ausentes,
codificadas como `-9`, são convertidas em `NA`.

```{r organizacao-ssr}
n_individuals <- nrow(genes)
n_loci <- ncol(genes) - 1

individual_rows <- 4:(3 + n_individuals)
locus_columns <- seq(3, 2 + 2 * n_loci, by = 2)

ids <- trimws(
  as.character(genealex[[2]][individual_rows])
)

locus_names <- trimws(
  as.character(
    unlist(genealex[3, locus_columns], use.names = FALSE)
  )
)

if (length(ids) != n_individuals) {
  stop("O número de identificadores não corresponde ao número de linhas genotípicas.")
}

if (length(locus_names) != n_loci ||
    anyNA(locus_names) ||
    any(locus_names == "")) {
  stop("Os nomes dos locos estão incompletos ou não correspondem às colunas de marcadores.")
}

if (anyNA(ids) || any(ids == "") || anyDuplicated(ids)) {
  stop("Os identificadores genotípicos estão incompletos ou duplicados.")
}

ssr_raw <- as.matrix(
  genes[, -1, drop = FALSE]
)

storage.mode(ssr_raw) <- "numeric"
ssr_raw[ssr_raw == -9] <- NA_real_

rownames(ssr_raw) <- ids
colnames(ssr_raw) <- locus_names

ssr_raw[1:6, 1:6]
```

## 5. Organização e alinhamento dos fenótipos

Dez características são utilizadas na análise. O bloco (`BL`) e a família
(`FAM`) são mantidos como variáveis categóricas para uso posterior como efeitos
fixos.

A tabela fenotípica é ordenada de acordo com os identificadores da matriz SSR.
Assim, cada linha fenotípica representa o mesmo indivíduo da linha
correspondente dos marcadores.

```{r organizacao-fenotipos}
TRAITS <- c(
  "MMCOM", "PRODCOM", "PRODEF", "CF", "DF",
  "DCI", "EP", "FFC", "FFP", "SS"
)

required_columns <- c("IND", "BL", "FAM", TRAITS)
missing_columns <- setdiff(required_columns, names(pheno_raw))

if (length(missing_columns) > 0) {
  stop(
    "Coluna(s) fenotípica(s) ausente(s): ",
    paste(missing_columns, collapse = ", ")
  )
}

pheno_raw$IND <- trimws(as.character(pheno_raw$IND))

if (
  anyNA(pheno_raw$IND) ||
  any(pheno_raw$IND == "") ||
  anyDuplicated(pheno_raw$IND)
) {
  stop("Os identificadores fenotípicos estão incompletos ou duplicados.")
}

missing_in_pheno <- setdiff(ids, pheno_raw$IND)
missing_in_geno <- setdiff(pheno_raw$IND, ids)

alignment <- data.frame(
  Verificacao = c(
    "Indivíduos genotipados",
    "Indivíduos fenotipados",
    "Ausentes nos dados fenotípicos",
    "Ausentes nos dados genotípicos"
  ),
  Valor = c(
    length(ids),
    nrow(pheno_raw),
    length(missing_in_pheno),
    length(missing_in_geno)
  )
)

kable(
  alignment,
  caption = "Alinhamento entre os dados genotípicos e fenotípicos"
)

if (length(missing_in_pheno) > 0 || length(missing_in_geno) > 0) {
  stop("Os identificadores genotípicos e fenotípicos não coincidem.")
}

pheno <- pheno_raw[
  match(ids, pheno_raw$IND),
  required_columns
]

pheno[TRAITS] <- lapply(
  pheno[TRAITS],
  function(x) as.numeric(as.character(x))
)

metadata <- data.frame(
  IND = pheno$IND,
  BL = factor(pheno$BL),
  FAM = factor(pheno$FAM),
  row.names = pheno$IND
)

phenotypes <- as.matrix(pheno[, TRAITS])
storage.mode(phenotypes) <- "numeric"
rownames(phenotypes) <- pheno$IND

if (anyNA(phenotypes)) {
  stop("Foram encontrados valores ausentes nas dez características.")
}
```

## 6. Controle de qualidade dos marcadores

Para cada loco, calculamos a taxa de chamada e o número de classes genotípicas
observadas. Um loco é mantido quando apresenta taxa de chamada igual ou
superior a 0,90 e pelo menos duas classes genotípicas.

```{r qualidade-marcadores}
locus_audit <- data.frame(
  Locus = colnames(ssr_raw),
  N_called = colSums(!is.na(ssr_raw)),
  Call_rate = colMeans(!is.na(ssr_raw)),
  N_genotype_classes = apply(
    ssr_raw,
    2,
    function(x) length(unique(na.omit(x)))
  )
)

rownames(locus_audit) <- NULL

locus_audit$Keep_locus <-
  locus_audit$Call_rate >= CALL_RATE_MIN &
  locus_audit$N_genotype_classes >= 2

ssr <- ssr_raw[
  ,
  locus_audit$Keep_locus,
  drop = FALSE
]

kable(
  locus_audit,
  digits = 3,
  caption = "Controle de qualidade dos locos SSR"
)
```

A figura mostra a taxa de chamada de cada loco e o valor mínimo aceito.

```{r grafico-qualidade-marcadores, fig.height=7}
ggplot(
  locus_audit,
  aes(
    x = reorder(Locus, Call_rate),
    y = Call_rate,
    fill = Keep_locus
  )
) +
  geom_col() +
  geom_hline(
    yintercept = CALL_RATE_MIN,
    linetype = 2
  ) +
  coord_flip() +
  labs(
    x = NULL,
    y = "Taxa de chamada",
    fill = "Mantido",
    title = "Taxa de chamada dos locos SSR"
  ) +
  theme_bw()
```

## 7. Resumos dos dados

A auditoria por indivíduo resume a quantidade de informações SSR disponíveis
para cada planta.

```{r resumo-individuos}
individual_audit <- data.frame(
  IND = rownames(ssr_raw),
  N_called = rowSums(!is.na(ssr_raw)),
  Call_rate = rowMeans(!is.na(ssr_raw))
)

rownames(individual_audit) <- NULL

head(individual_audit, 10) |>
  kable(
    digits = 3,
    caption = "Resumo dos marcadores para os dez primeiros indivíduos"
  )
```

O resumo fenotípico permite verificar a escala e a variação das dez
características.

```{r resumo-fenotipos}
phenotype_summary <- data.frame(
  Trait = colnames(phenotypes),
  N = colSums(!is.na(phenotypes)),
  Mean = colMeans(phenotypes),
  SD = apply(phenotypes, 2, sd),
  Minimum = apply(phenotypes, 2, min),
  Maximum = apply(phenotypes, 2, max)
)

rownames(phenotype_summary) <- NULL

kable(
  phenotype_summary,
  digits = 3,
  caption = "Resumo das características fenotípicas"
)
```

O dicionário registra o significado biológico e a unidade de medida de cada código fenotípico. Esses rótulos serão reutilizados nas tabelas e figuras produzidas pelos módulos seguintes.

```{r dicionario-caracteristicas}
trait_dictionary <- data.frame(
  Trait = TRAITS,
  Description_en = c(
    "Mean mass of commercial fruit",
    "Production of commercial fruit",
    "Production of defective fruit",
    "Fruit length",
    "Fruit diameter",
    "Internal-cavity diameter",
    "Mean pulp thickness",
    "External fruit firmness",
    "Internal pulp firmness",
    "Soluble solids"
  ),
  Description_pt = c(
    "Massa média de frutos comerciais",
    "Produção de frutos comerciais",
    "Produção de frutos defeituosos",
    "Comprimento do fruto",
    "Diâmetro do fruto",
    "Diâmetro da cavidade interna",
    "Espessura média da polpa",
    "Firmeza externa do fruto",
    "Firmeza interna da polpa",
    "Sólidos solúveis"
  ),
  Unit = c(
    "kg", "kg", "kg", "cm", "cm",
    "cm", "cm", "N", "N", "°Brix"
  )
)

rownames(trait_dictionary) <- NULL

kable(
  trait_dictionary[, c("Trait", "Description_pt", "Unit")],
  caption = "Dicionário das características fenotípicas"
)
```

```{r grafico-fenotipos, fig.height=8}
phenotype_long <- data.frame(
  IND = rownames(phenotypes),
  phenotypes,
  check.names = FALSE
) |>
  pivot_longer(
    cols = -IND,
    names_to = "Trait",
    values_to = "Value"
  )

ggplot(phenotype_long, aes(x = Value)) +
  geom_histogram(bins = 20) +
  facet_wrap(~ Trait, scales = "free", ncol = 2) +
  labs(
    x = "Valor observado",
    y = "Número de indivíduos",
    title = "Distribuições fenotípicas"
  ) +
  theme_bw()
```

## 8. Salvamento das saídas do pré-processamento

Os principais objetos são armazenados em um único arquivo `.rds`. As tabelas
de auditoria também são salvas em formato CSV para consulta direta.

```{r salvamento-saidas}
preprocessing_object <- list(
  ids = ids,
  metadata = metadata,
  phenotypes = phenotypes,
  ssr_raw = ssr_raw,
  ssr = ssr,
  locus_audit = locus_audit,
  individual_audit = individual_audit,
  phenotype_summary = phenotype_summary,
  trait_dictionary = trait_dictionary,
  settings = list(
    call_rate_min = CALL_RATE_MIN
  )
)

saveRDS(
  preprocessing_object,
  file.path(OUTPUT_DIR, "preprocessing_object.rds")
)

write.csv(
  alignment,
  file.path(OUTPUT_DIR, "alignment_summary.csv"),
  row.names = FALSE
)

write.csv(
  locus_audit,
  file.path(OUTPUT_DIR, "locus_audit.csv"),
  row.names = FALSE
)

write.csv(
  individual_audit,
  file.path(OUTPUT_DIR, "individual_audit.csv"),
  row.names = FALSE
)

write.csv(
  phenotype_summary,
  file.path(OUTPUT_DIR, "phenotype_summary.csv"),
  row.names = FALSE
)

write.csv(
  trait_dictionary,
  file.path(OUTPUT_DIR, "trait_dictionary.csv"),
  row.names = FALSE
)
```

```{r inventario-final}
data.frame(
  Item = c(
    "Indivíduos",
    "Características fenotípicas",
    "Locos SSR originais",
    "Locos SSR mantidos",
    "Chamadas SSR ausentes"
  ),
  Valor = c(
    length(ids),
    ncol(phenotypes),
    ncol(ssr_raw),
    ncol(ssr),
    sum(is.na(ssr_raw))
  )
) |>
  kable(caption = "Inventário final do pré-processamento")
```

## 9. Próxima etapa

Os objetos fenotípicos e SSR estão limpos e alinhados. O próximo módulo
codificará as dosagens dos SSR multialélicos, construirá as matrizes de
marcadores e de relacionamento genômico e definirá o desenho comum de validação
cruzada com cinco folds.
