---
title: "Pré-processamento dos dados para seleção genômica em mamoeiro"
author:
  - Costa, W. G.^[Weverton Gomes da Costa, Pós-Doutorando, Departamento de Estatística - Universidade Federal de Viçosa, weverton.costa@ufv.br]
date: "`r Sys.Date()`"
site: workflowr::wflow_site
url: https://wevertongomescosta.github.io/Bayesian-ridge-regression-papaya/
output:
  workflowr::wflow_html:
    toc: true
    toc_depth: 3
    toc_float: true
    code_download: true
    code_folding: show
editor_options:
  chunk_output_type: console
github-repo: WevertonGomesCosta/Bayesian-ridge-regression-papaya
---

```{r setup, include=FALSE}
knitr::opts_chunk$set(
  echo = TRUE,
  warning = FALSE,
  message = FALSE,
  cache = FALSE,
  fig.align = "center",
  out.width = "100%"
)
```

## 1. Objetivo

A seleção genômica exige que os registros fenotípicos e os marcadores
representem os mesmos indivíduos e estejam organizados na mesma ordem.

Nesta etapa, os dados fenotípicos e SSR são lidos, os identificadores dos
indivíduos e dos locos são organizados, os códigos de ausência são convertidos
em `NA`, as duas fontes são alinhadas e os locos com baixa taxa de chamada ou
sem variação genotípica são removidos.

Os cinco folds da validação cruzada são criados após este pré-processamento.

## 2. Pacotes e caminhos dos arquivos

Primeiro são carregados os pacotes necessários e definidos os caminhos das
duas planilhas e da pasta de saída.

```{r pacotes}
suppressPackageStartupMessages({
  library(readxl)
  library(dplyr)
  library(tidyr)
  library(ggplot2)
  library(knitr)
  library(here)
})
```

```{r caminhos}
GENOTYPE_FILE <- here("data", "papaya_ssr_genotypes.xlsx")
PHENOTYPE_FILE <- here("data", "papaya_phenotypes_2024_2025.xlsx")
OUTPUT_DIR <- here("output", "preprocessing")

CALL_RATE_MIN <- 0.90
PHENOTYPE_DISTANCE_THRESHOLD <- 4

dir.create(OUTPUT_DIR, recursive = TRUE, showWarnings = FALSE)

```

## 3. Leitura das planilhas originais

A planilha genotípica utiliza a aba `Genes` para armazenar os códigos numéricos
dos marcadores SSR e a aba `Genealex` para armazenar os rótulos dos indivíduos
e dos locos. Os fenótipos são lidos da aba `Médias_IND_artigo`.

```{r leitura-dados}
genes <- read_excel(
  GENOTYPE_FILE,
  sheet = "Genes",
  col_names = FALSE,
  na = c("", "NA")
)

genealex <- read_excel(
  GENOTYPE_FILE,
  sheet = "Genealex",
  col_names = FALSE,
  na = c("", "NA")
)

pheno_raw <- read_excel(
  PHENOTYPE_FILE,
  sheet = "Médias_IND_artigo",
  na = c("", "NA")
)

data.frame(
  Fonte = c("Genes", "Genealex", "Médias_IND_artigo"),
  Linhas = c(nrow(genes), nrow(genealex), nrow(pheno_raw)),
  Colunas = c(ncol(genes), ncol(genealex), ncol(pheno_raw))
) |>
  kable(caption = "Dimensões dos dados originais")
```

## 4. Organização dos dados SSR

A primeira coluna da aba `Genes` identifica os grupos populacionais. As demais
colunas contêm os 35 locos SSR.

Os identificadores dos indivíduos são obtidos da aba `Genealex` e mantidos
como texto para preservar rótulos como `144B`. As chamadas SSR ausentes,
codificadas como `-9`, são convertidas em `NA`.

```{r organizacao-ssr}
n_individuals <- nrow(genes)
n_loci <- ncol(genes) - 1

individual_rows <- 4:(3 + n_individuals)
locus_columns <- seq(3, 2 + 2 * n_loci, by = 2)

ids <- trimws(
  as.character(genealex[[2]][individual_rows])
)

locus_names <- trimws(
  as.character(
    unlist(genealex[3, locus_columns], use.names = FALSE)
  )
)

ssr_raw <- as.matrix(
  genes[, -1, drop = FALSE]
)

storage.mode(ssr_raw) <- "numeric"
ssr_raw[ssr_raw == -9] <- NA_real_

rownames(ssr_raw) <- ids
colnames(ssr_raw) <- locus_names

ssr_raw[1:6, 1:6]
```

## 5. Organização e alinhamento dos fenótipos

Dez características são utilizadas na análise. O bloco (`BL`) e a família
(`FAM`) são mantidos como variáveis categóricas para uso posterior como efeitos
fixos.

A tabela fenotípica é ordenada de acordo com os identificadores da matriz SSR.
Assim, cada linha fenotípica representa o mesmo indivíduo da linha
correspondente dos marcadores.

```{r organizacao-fenotipos}
TRAITS <- c(
  "MMCOM", "PRODCOM", "PRODEF", "CF", "DF",
  "DCI", "EP", "FFC", "FFP", "SS"
)

required_columns <- c("IND", "BL", "FAM", TRAITS)

missing_columns <- setdiff(
  required_columns,
  names(pheno_raw)
)

pheno_raw$IND <- trimws(as.character(pheno_raw$IND))

missing_in_pheno <- setdiff(ids, pheno_raw$IND)
missing_in_geno <- setdiff(pheno_raw$IND, ids)

alignment <- data.frame(
  Verificacao = c(
    "Indivíduos genotipados",
    "Indivíduos fenotipados",
    "Ausentes nos dados fenotípicos",
    "Ausentes nos dados genotípicos"
  ),
  Valor = c(
    length(ids),
    nrow(pheno_raw),
    length(missing_in_pheno),
    length(missing_in_geno)
  )
)

kable(
  alignment,
  caption = "Alinhamento entre os dados genotípicos e fenotípicos"
)

identifier_summary <- data.frame(
  Verificacao = c(
    "Identificadores genotípicos ausentes",
    "Identificadores genotípicos duplicados",
    "Nomes de locos ausentes",
    "Nomes de locos duplicados",
    "Identificadores fenotípicos ausentes",
    "Identificadores fenotípicos duplicados",
    "Colunas fenotípicas obrigatórias ausentes"
  ),
  Valor = c(
    sum(is.na(ids) | ids == ""),
    sum(duplicated(ids)),
    sum(is.na(locus_names) | locus_names == ""),
    sum(duplicated(locus_names)),
    sum(is.na(pheno_raw$IND) | pheno_raw$IND == ""),
    sum(duplicated(pheno_raw$IND)),
    length(missing_columns)
  )
)

kable(
  identifier_summary,
  caption = "Resumo dos identificadores e das colunas"
)

pheno <- pheno_raw[
  match(ids, pheno_raw$IND),
  required_columns
]

for (trait in TRAITS) {
  pheno[[trait]] <- as.numeric(
    as.character(
      pheno[[trait]]
    )
  )
}

metadata <- data.frame(
  IND = pheno$IND,
  BL = factor(pheno$BL),
  FAM = factor(pheno$FAM),
  row.names = pheno$IND
)

phenotypes <- as.matrix(pheno[, TRAITS])
storage.mode(phenotypes) <- "numeric"
rownames(phenotypes) <- pheno$IND

```

## 6. Controle de qualidade dos marcadores

Para cada loco, calculamos a taxa de chamada e o número de classes genotípicas
observadas. Um loco é mantido quando apresenta taxa de chamada igual ou
superior a 0,90 e pelo menos duas classes genotípicas.

```{r qualidade-marcadores}
genotype_classes <- integer(
  ncol(ssr_raw)
)

for (j in seq_len(ncol(ssr_raw))) {
  genotype_classes[j] <- length(
    unique(
      na.omit(
        ssr_raw[, j]
      )
    )
  )
}

locus_audit <- data.frame(
  Locus = colnames(ssr_raw),
  N_called = colSums(!is.na(ssr_raw)),
  Call_rate = colMeans(!is.na(ssr_raw)),
  N_genotype_classes = genotype_classes
)

rownames(locus_audit) <- NULL

locus_audit$Keep_locus <-
  locus_audit$Call_rate >= CALL_RATE_MIN &
  locus_audit$N_genotype_classes >= 2

ssr <- ssr_raw[
  ,
  locus_audit$Keep_locus,
  drop = FALSE
]

kable(
  locus_audit,
  digits = 3,
  caption = "Controle de qualidade dos locos SSR"
)
```

A figura mostra a taxa de chamada de cada loco e o valor mínimo aceito.

```{r grafico-qualidade-marcadores, fig.height=7}
ggplot(
  locus_audit,
  aes(
    x = reorder(Locus, Call_rate),
    y = Call_rate,
    fill = Keep_locus
  )
) +
  geom_col() +
  geom_hline(
    yintercept = CALL_RATE_MIN,
    linetype = 2
  ) +
  coord_flip() +
  labs(
    x = NULL,
    y = "Taxa de chamada",
    fill = "Mantido",
    title = "Taxa de chamada dos locos SSR"
  ) +
  theme_bw()
```

## 7. Resumos dos dados

A auditoria por indivíduo resume a quantidade de informações SSR disponíveis
para cada planta.

```{r resumo-individuos}
individual_audit <- data.frame(
  IND = rownames(ssr_raw),
  N_called = rowSums(!is.na(ssr_raw)),
  Call_rate = rowMeans(!is.na(ssr_raw))
)

rownames(individual_audit) <- NULL

head(individual_audit, 10) |>
  kable(
    digits = 3,
    caption = "Resumo dos marcadores para os dez primeiros indivíduos"
  )
```

O resumo fenotípico permite verificar a escala e a variação das dez
características.

```{r resumo-fenotipos}
phenotype_sd <- numeric(
  ncol(phenotypes)
)

phenotype_minimum <- numeric(
  ncol(phenotypes)
)

phenotype_maximum <- numeric(
  ncol(phenotypes)
)

for (j in seq_len(ncol(phenotypes))) {
  phenotype_sd[j] <- sd(
    phenotypes[, j]
  )

  phenotype_minimum[j] <- min(
    phenotypes[, j]
  )

  phenotype_maximum[j] <- max(
    phenotypes[, j]
  )
}

phenotype_summary <- data.frame(
  Trait = colnames(phenotypes),
  N = colSums(!is.na(phenotypes)),
  Mean = colMeans(phenotypes),
  SD = phenotype_sd,
  Minimum = phenotype_minimum,
  Maximum = phenotype_maximum
)

rownames(phenotype_summary) <- NULL

kable(
  phenotype_summary,
  digits = 3,
  caption = "Resumo das características fenotípicas"
)
```

### Observações fenotípicas distantes da média

Os valores padronizados são utilizados apenas como diagnóstico descritivo para
identificar observações distantes da média da respectiva característica. Uma
observação é destacada quando o módulo do seu valor padronizado é igual ou
superior a `r PHENOTYPE_DISTANCE_THRESHOLD`.

Os valores destacados são mantidos exatamente como registrados na planilha
original. Eles não são automaticamente corrigidos, winsorizados, transformados
ou removidos. Sua possível influência deverá ser considerada na interpretação
do ajuste dos modelos, do desempenho preditivo, dos diagnósticos de resíduos e
dos rankings genômicos.

```{r valores-fenotipicos-distantes}
phenotype_means <- colMeans(
  phenotypes
)

phenotype_standard_deviations <- numeric(
  ncol(phenotypes)
)

for (j in seq_len(ncol(phenotypes))) {
  phenotype_standard_deviations[j] <- sd(
    phenotypes[, j]
  )
}

phenotype_standardized <- scale(
  phenotypes,
  center = phenotype_means,
  scale = phenotype_standard_deviations
)

extreme_positions <- which(
  abs(phenotype_standardized) >=
    PHENOTYPE_DISTANCE_THRESHOLD,
  arr.ind = TRUE
)

phenotype_extremes <- data.frame(
  IND = rownames(phenotypes)[
    extreme_positions[, "row"]
  ],
  Trait = colnames(phenotypes)[
    extreme_positions[, "col"]
  ],
  Value = phenotypes[
    extreme_positions
  ],
  Trait_mean = phenotype_means[
    extreme_positions[, "col"]
  ],
  Trait_SD = phenotype_standard_deviations[
    extreme_positions[, "col"]
  ],
  Standardized_value = phenotype_standardized[
    extreme_positions
  ],
  Absolute_standardized_distance = abs(
    phenotype_standardized[
      extreme_positions
    ]
  )
)

phenotype_extremes <- phenotype_extremes[
  order(
    -phenotype_extremes$
      Absolute_standardized_distance
  ),
]

rownames(phenotype_extremes) <- NULL

kable(
  phenotype_extremes,
  digits = 3,
  col.names = c(
    "Indivíduo",
    "Característica",
    "Valor",
    "Média da característica",
    "Desvio-padrão da característica",
    "Valor padronizado",
    "Distância padronizada absoluta"
  ),
  caption = paste0(
    "Observações fenotípicas a pelo menos ",
    PHENOTYPE_DISTANCE_THRESHOLD,
    " desvios-padrão da média"
  )
)
```

O dicionário registra o significado biológico e a unidade de medida de cada
código fenotípico.

```{r dicionario-caracteristicas}
trait_dictionary <- data.frame(
  Trait = TRAITS,
  Description_en = c(
    "Mean mass of commercial fruit",
    "Production of commercial fruit",
    "Production of defective fruit",
    "Fruit length",
    "Fruit diameter",
    "Internal-cavity diameter",
    "Mean pulp thickness",
    "External fruit firmness",
    "Internal pulp firmness",
    "Soluble solids"
  ),
  Description_pt = c(
    "Massa média de frutos comerciais",
    "Produção de frutos comerciais",
    "Produção de frutos defeituosos",
    "Comprimento do fruto",
    "Diâmetro do fruto",
    "Diâmetro da cavidade interna",
    "Espessura média da polpa",
    "Firmeza externa do fruto",
    "Firmeza interna da polpa",
    "Sólidos solúveis"
  ),
  Unit = c(
    "kg", "kg", "kg", "cm", "cm",
    "cm", "cm", "N", "N", "°Brix"
  )
)

rownames(trait_dictionary) <- NULL

kable(
  trait_dictionary[, c("Trait", "Description_pt", "Unit")],
  caption = "Dicionário das características fenotípicas"
)
```

```{r grafico-fenotipos, fig.height=8}
phenotype_long <- data.frame(
  IND = rownames(phenotypes),
  phenotypes,
  check.names = FALSE
) |>
  pivot_longer(
    cols = -IND,
    names_to = "Trait",
    values_to = "Value"
  )

ggplot(phenotype_long, aes(x = Value)) +
  geom_histogram(bins = 20) +
  facet_wrap(~ Trait, scales = "free", ncol = 2) +
  labs(
    x = "Valor observado",
    y = "Número de indivíduos",
    title = "Distribuições fenotípicas"
  ) +
  theme_bw()
```

## 8. Saídas do pré-processamento

A matriz fenotípica alinhada, as matrizes SSR, os metadados, os resumos e o
dicionário das características são armazenados em um único objeto para as
etapas seguintes. Os principais resumos também são salvos em arquivos CSV.

```{r salvamento-saidas}
preprocessing_object <- list(
  ids = ids,
  metadata = metadata,
  phenotypes = phenotypes,
  ssr_raw = ssr_raw,
  ssr = ssr,
  locus_audit = locus_audit,
  individual_audit = individual_audit,
  phenotype_summary = phenotype_summary,
  phenotype_extremes = phenotype_extremes,
  trait_dictionary = trait_dictionary,
  settings = list(
    call_rate_min = CALL_RATE_MIN,
    phenotype_distance_threshold =
      PHENOTYPE_DISTANCE_THRESHOLD
  )
)

saveRDS(
  preprocessing_object,
  file.path(OUTPUT_DIR, "preprocessing_object.rds")
)

write.csv(
  alignment,
  file.path(OUTPUT_DIR, "alignment_summary.csv"),
  row.names = FALSE
)

write.csv(
  locus_audit,
  file.path(OUTPUT_DIR, "locus_audit.csv"),
  row.names = FALSE
)

write.csv(
  individual_audit,
  file.path(OUTPUT_DIR, "individual_audit.csv"),
  row.names = FALSE
)

write.csv(
  phenotype_summary,
  file.path(OUTPUT_DIR, "phenotype_summary.csv"),
  row.names = FALSE
)

write.csv(
  phenotype_extremes,
  file.path(
    OUTPUT_DIR,
    "phenotype_extreme_values.csv"
  ),
  row.names = FALSE
)

write.csv(
  trait_dictionary,
  file.path(OUTPUT_DIR, "trait_dictionary.csv"),
  row.names = FALSE
)
```

```{r inventario-final}
data.frame(
  Item = c(
    "Indivíduos",
    "Características fenotípicas",
    "Locos SSR originais",
    "Locos SSR mantidos",
    "Chamadas SSR ausentes",
    "Observações fenotípicas destacadas"
  ),
  Valor = c(
    length(ids),
    ncol(phenotypes),
    ncol(ssr_raw),
    ncol(ssr),
    sum(is.na(ssr_raw)),
    nrow(phenotype_extremes)
  )
) |>
  kable(caption = "Inventário final do pré-processamento")
```

## 9. Próxima etapa

O próximo módulo converte os locos SSR mantidos em colunas de dosagem alélica,
constrói as matrizes de marcadores e de relacionamento genômico e define os
cinco folds da validação cruzada.
