---
title: "1. Auditoria dos dados e pré-processamento"
author: "Weverton Gomes da Costa"
date: "`r format(Sys.Date(), '%Y-%m-%d')`"
bibliography: ../REFERENCES.bib
link-citations: true
---

[English](01_preprocessing_en.html) | [Início](index.html)

```{r setup, include=FALSE}
knitr::opts_chunk$set(echo = TRUE, warning = FALSE, message = FALSE, fig.width = 9, fig.height = 5)
source(file.path("code", "00_config.R"))
source(file.path("code", "01_data_functions.R"))
source(file.path("code", "03_reporting_functions.R"))
configuracao <- obter_configuracao()
objeto <- carregar_resultado(configuracao$arquivo_preprocessamento)
if (is.null(objeto)) objeto <- executar_preprocessamento(configuracao)
```

## Objetivo

Esta página estabelece o contrato dos dados antes do ajuste dos modelos. O
processo lê as planilhas-fonte, liga genótipos e fenótipos pelo identificador da
planilha `Genealex`, audita as chamadas SSR, expande os genótipos multialélicos
em dosagens e fixa os oito folds da validação cruzada. O objeto resultante é
reutilizado por todas as etapas seguintes.

## Inventário auditado

A tabela fenotípica canônica é `Médias_IND_artigo`. Os genótipos possuem 35
locos SSR; o código `-9` representa chamadas ausentes e é convertido em `NA`.
Os IDs são mantidos como texto para preservar `144B`.

```{r inventory-table-pt, results='asis'}
inventario <- data.frame(
  Item = c(
    "Indivíduos", "IDs únicos", "Locos SSR", "Chamadas SSR ausentes",
    "Taxa de ausência", "Características fenotípicas", "Fenótipos ausentes",
    "Colunas de dosagem alélica mantidas"
  ),
  Valor = c(
    length(objeto$ids),
    length(unique(objeto$ids)),
    ncol(objeto$codigos_ssr),
    sum(is.na(objeto$codigos_ssr)),
    sprintf("%.2f%%", 100 * mean(is.na(objeto$codigos_ssr))),
    ncol(objeto$fenotipos),
    sum(is.na(objeto$fenotipos)),
    ncol(objeto$dosagens_ssr)
  )
)
print(tabela_relatorio(inventario, "Inventário confirmado dos dados", digitos = 0))
```

As dez respostas abrangem produção, dimensões do fruto, firmeza e sólidos
solúveis. Os mesmos códigos e unidades são usados em todo o relatório.

```{r trait-dictionary-pt, results='asis'}
dicionario_pt <- configuracao$dicionario_caracteristicas |>
  dplyr::select(Caracteristica = Trait, Descricao = Description_pt, Unidade = Unit)
print(tabela_relatorio(dicionario_pt, "Características fenotípicas"))
```

## Codificação SSR e controle de qualidade

Cada código genotípico armazena dois alelos. Para cada loco e alelo observado,
o pipeline cria uma coluna de dosagem com valores 0, 1 ou 2. Assim, quatro locos
trialélicos são preservados. Exige-se taxa de chamada de pelo menos 0,90, mais
de uma classe genotípica, frequência alélica entre 0,05 e 0,95 e variância
positiva. O loco `P6K1129CC` é removido por possuir uma única classe observada.

```{r marker-qc-table-pt, results='asis'}
qc_locos <- objeto$auditoria$locos |>
  dplyr::mutate(Call_rate = round(Call_rate, 3)) |>
  dplyr::arrange(Keep_locus, Call_rate)
print(tabela_relatorio(qc_locos, "Controle de qualidade por loco SSR", rolagem = TRUE))
```

O gráfico mostra a taxa de chamada de cada loco e o limite inclusivo de 0,90.

```{r marker-call-rate-plot-pt, echo=FALSE}
ggplot2::ggplot(
  objeto$auditoria$locos,
  ggplot2::aes(x = stats::reorder(Locus, Call_rate), y = Call_rate, fill = Keep_locus)
) +
  ggplot2::geom_col() +
  ggplot2::geom_hline(yintercept = configuracao$taxa_chamada_minima, linetype = 2) +
  ggplot2::coord_flip() +
  ggplot2::scale_fill_manual(values = c("TRUE" = "#2C7FB8", "FALSE" = "#D95F0E")) +
  ggplot2::labs(
    x = NULL,
    y = "Taxa de chamada",
    fill = "Mantido",
    title = "Taxa de chamada dos locos SSR"
  ) +
  tema_relatorio()
```

## Visão geral dos fenótipos

A matriz fenotípica canônica é completa. Os resumos abaixo verificam a escala
de cada variável; os modelos preservam as unidades originais.

```{r phenotype-summary-pt, results='asis'}
resumo_fenotipos <- data.frame(
  Caracteristica = colnames(objeto$fenotipos),
  N = colSums(is.finite(objeto$fenotipos)),
  Media = colMeans(objeto$fenotipos),
  DP = apply(objeto$fenotipos, 2L, stats::sd),
  Minimo = apply(objeto$fenotipos, 2L, min),
  Maximo = apply(objeto$fenotipos, 2L, max),
  row.names = NULL
)
print(tabela_relatorio(resumo_fenotipos, "Resumo dos fenótipos"))
```

As distribuições são apresentadas em painéis com escalas livres, pois as
unidades diferem entre as características.

```{r phenotype-distributions-pt, echo=FALSE, fig.height=8}
fenotipos_longos <- data.frame(IND = rownames(objeto$fenotipos), objeto$fenotipos) |>
  tidyr::pivot_longer(-IND, names_to = "Caracteristica", values_to = "Valor")

ggplot2::ggplot(fenotipos_longos, ggplot2::aes(x = Valor)) +
  ggplot2::geom_histogram(bins = 20, fill = "#2C7FB8", color = "white") +
  ggplot2::facet_wrap(~ Caracteristica, scales = "free", ncol = 2) +
  ggplot2::labs(x = "Valor observado", y = "Indivíduos", title = "Distribuições fenotípicas") +
  tema_relatorio()
```

## Folds de validação e controle de vazamento

Os folds determinísticos são estratificados pela família fenotípica. Cada
indivíduo é validado uma vez, os tamanhos diferem no máximo por uma unidade e
todos os níveis de família permanecem em cada treinamento. Médias dos
marcadores, imputação, verificação de variância, centralização e matriz de
relacionamento são recalculadas somente com os indivíduos de treinamento.

```{r fold-summary-pt, results='asis'}
resumo_folds <- data.frame(
  Fold = seq_len(configuracao$n_folds),
  Individuos_validacao = tabulate(objeto$folds, nbins = configuracao$n_folds)
)
print(tabela_relatorio(resumo_folds, "Alocação fixa em oito folds", digitos = 0))
```

O desenho dos efeitos fixos é `bloco + família`. O posto completo é verificado
em cada conjunto de treinamento antes do ajuste.

## Contrato de saída

As páginas seguintes recebem fenótipos alinhados, matrizes de efeitos fixos,
dosagens filtradas, folds comuns e transformações específicas de cada treino.
Assim, as comparações entre modelos usam exatamente os mesmos indivíduos de
validação.

[Próxima: modelos Bayesianos](02_bayesian_models_pt.html)
