---
title: "Pré-processamento dos dados para seleção genômica em mamoeiro"
author:
  - Costa, W. G.^[Weverton Gomes da Costa, Pós-Doutorando, Departamento de Estatística - Universidade Federal de Viçosa, weverton.costa@ufv.br]
date: "`r Sys.Date()`"
site: workflowr::wflow_site
url: https://wevertongomescosta.github.io/Bayesian-ridge-regression-papaya/
output:
  workflowr::wflow_html:
    toc: true
    toc_depth: 3
    toc_float: true
    code_download: true
    code_folding: show
editor_options:
  chunk_output_type: console
github-repo: WevertonGomesCosta/Bayesian-ridge-regression-papaya
---

```{r setup, include=FALSE}
knitr::opts_chunk$set(
  echo = TRUE,
  warning = FALSE,
  message = FALSE,
  cache = FALSE,
  fig.align = "center",
  out.width = "100%"
)
```

## 1. Objetivo

A seleção genômica exige que fenótipos e marcadores representem os mesmos
indivíduos e estejam organizados na mesma ordem. Neste módulo, as duas fontes
de dados são lidas, os identificadores são organizados, os códigos de ausência
dos SSR são convertidos em `NA`, os fenótipos são alinhados aos genótipos e os
locos SSR são submetidos ao controle de qualidade.

A coluna de bloco (`BL`) é removida porque não participa do modelo estatístico.
A família (`FAM`) é mantida para ser utilizada como efeito fixo nos módulos
seguintes.

## 2. Pacotes e caminhos dos arquivos

```{r pacotes}
suppressPackageStartupMessages({
  library(readxl)
  library(dplyr)
  library(tidyr)
  library(ggplot2)
  library(knitr)
  library(here)
})
```

A etapa seguinte define os caminhos dos arquivos usados como entradas e saídas do módulo.

```{r caminhos}
GENOTYPE_FILE <- here("data", "papaya_ssr_genotypes.xlsx")
PHENOTYPE_FILE <- here("data", "papaya_phenotypes_2024_2025.xlsx")
OUTPUT_DIR <- here("output", "preprocessing")

CALL_RATE_MIN <- 0.90
PHENOTYPE_DISTANCE_THRESHOLD <- 4

dir.create(OUTPUT_DIR, recursive = TRUE, showWarnings = FALSE)
```

## 3. Leitura das planilhas originais

A planilha genotípica utiliza a aba `Genes` para os códigos numéricos dos
marcadores SSR e a aba `Genealex` para os identificadores dos indivíduos e dos
locos. Os fenótipos são lidos da aba `Médias_IND_artigo`.

```{r leitura-dados}
# Carrega as planilhas genotípica e fenotípica que alimentam o pré-processamento.
genes <- read_excel(
  GENOTYPE_FILE,
  sheet = "Genes",
  col_names = FALSE,
  na = c("", "NA")
)

genealex <- read_excel(
  GENOTYPE_FILE,
  sheet = "Genealex",
  col_names = FALSE,
  na = c("", "NA")
)

pheno_raw <- read_excel(
  PHENOTYPE_FILE,
  sheet = "Médias_IND_artigo",
  na = c("", "NA")
) |>
  select(-BL)

# Primeiras linhas dos códigos SSR.
genes[1:6, 1:6]

# Primeiras linhas dos fenótipos após a remoção de BL.
head(pheno_raw)

data.frame(
  Fonte = c("Genes", "Genealex", "Médias_IND_artigo sem BL"),
  Linhas = c(nrow(genes), nrow(genealex), nrow(pheno_raw)),
  Colunas = c(ncol(genes), ncol(genealex), ncol(pheno_raw))
) |>
  kable(caption = "Dimensões das planilhas utilizadas")
```

## 4. Organização dos dados SSR

A primeira coluna da aba `Genes` identifica os grupos populacionais e as demais
colunas contêm os 35 locos SSR. Os identificadores dos indivíduos e dos locos
são obtidos da aba `Genealex`. Chamadas ausentes, codificadas como `-9`, são
convertidas em `NA`.

```{r organizacao-ssr}
# Organiza a informação dos marcadores e calcula os diagnósticos necessários nesta etapa.
n_individuals <- nrow(genes)
n_loci <- ncol(genes) - 1

individual_rows <- 4:(3 + n_individuals)
locus_columns <- seq(3, 2 + 2 * n_loci, by = 2)

ids <- trimws(
  as.character(genealex[[2]][individual_rows])
)

locus_names <- trimws(
  as.character(
    unlist(genealex[3, locus_columns], use.names = FALSE)
  )
)

ssr_raw <- as.matrix(
  genes[, -1, drop = FALSE]
)

storage.mode(ssr_raw) <- "numeric"
ssr_raw[ssr_raw == -9] <- NA_real_

rownames(ssr_raw) <- ids
colnames(ssr_raw) <- locus_names

# Estrutura inicial da matriz SSR.
ssr_raw[1:6, 1:8]
```

## 5. Organização e alinhamento dos fenótipos

Dez características são utilizadas. A tabela fenotípica é ordenada de acordo
com os identificadores da matriz SSR, de modo que cada linha fenotípica
corresponda à mesma planta da linha genotípica.

```{r organizacao-fenotipos}
# Define as características, alinha os fenótipos aos indivíduos genotipados e monta os objetos fenotípicos.
TRAITS <- c(
  "MMCOM", "PRODCOM", "PRODEF", "CF", "DF",
  "DCI", "EP", "FFC", "FFP", "SS"
)

required_columns <- c("IND", "FAM", TRAITS)
missing_columns <- setdiff(required_columns, names(pheno_raw))

pheno_raw$IND <- trimws(as.character(pheno_raw$IND))

missing_in_pheno <- setdiff(ids, pheno_raw$IND)
missing_in_geno <- setdiff(pheno_raw$IND, ids)

alignment <- data.frame(
  Verificacao = c(
    "Indivíduos genotipados",
    "Indivíduos fenotipados",
    "Ausentes nos dados fenotípicos",
    "Ausentes nos dados genotípicos"
  ),
  # Lista os valores correspondentes aos itens da tabela.
  Valor = c(
    length(ids),
    nrow(pheno_raw),
    length(missing_in_pheno),
    length(missing_in_geno)
  )
)

kable(
  alignment,
  caption = "Alinhamento entre os dados genotípicos e fenotípicos"
)

# Resume os resultados no objeto `identifier_summary`.
identifier_summary <- data.frame(
  Verificacao = c(
    "Identificadores genotípicos ausentes",
    "Identificadores genotípicos duplicados",
    "Nomes de locos ausentes",
    "Nomes de locos duplicados",
    "Identificadores fenotípicos ausentes",
    "Identificadores fenotípicos duplicados",
    "Colunas fenotípicas obrigatórias ausentes"
  ),
  # Lista os valores correspondentes aos itens da tabela.
  Valor = c(
    sum(is.na(ids) | ids == ""),
    sum(duplicated(ids)),
    sum(is.na(locus_names) | locus_names == ""),
    sum(duplicated(locus_names)),
    sum(is.na(pheno_raw$IND) | pheno_raw$IND == ""),
    sum(duplicated(pheno_raw$IND)),
    length(missing_columns)
  )
)

kable(
  identifier_summary,
  caption = "Resumo dos identificadores e das colunas"
)

# Reordena os fenótipos para a mesma sequência dos indivíduos genotipados.
pheno <- pheno_raw[
  match(ids, pheno_raw$IND),
  required_columns
]

# Converte explicitamente as dez características para valores numéricos.
for (trait in TRAITS) {
  pheno[[trait]] <- as.numeric(
    as.character(pheno[[trait]])
  )
}

metadata <- data.frame(
  IND = pheno$IND,
  FAM = factor(pheno$FAM),
  row.names = pheno$IND
)

phenotypes <- as.matrix(pheno[, TRAITS])
storage.mode(phenotypes) <- "numeric"
rownames(phenotypes) <- pheno$IND

# Distribuição dos indivíduos entre as famílias.
data.frame(
  Familia = names(table(metadata$FAM)),
  Individuos = as.integer(table(metadata$FAM))
) |>
  kable(caption = "Número de indivíduos por família")
```

## 6. Controle de qualidade dos marcadores

Para cada loco são calculados a taxa de chamada e o número de classes
genotípicas observadas. Um loco é mantido quando apresenta taxa de chamada
igual ou superior a 0,90 e pelo menos duas classes genotípicas.

```{r qualidade-marcadores}
# Calcula taxa de chamada e diversidade de classes genotípicas para decidir quais locos SSR serão mantidos.
genotype_classes <- integer(ncol(ssr_raw))

for (j in seq_len(ncol(ssr_raw))) {
  # Conta quantas classes genotípicas foram observadas no loco.
  genotype_classes[j] <- length(
    unique(na.omit(ssr_raw[, j]))
  )
}

locus_audit <- data.frame(
  Locus = colnames(ssr_raw),
  N_called = colSums(!is.na(ssr_raw)),
  Call_rate = colMeans(!is.na(ssr_raw)),
  N_genotype_classes = genotype_classes
)

rownames(locus_audit) <- NULL

locus_audit$Keep_locus <-
  locus_audit$Call_rate >= CALL_RATE_MIN &
  locus_audit$N_genotype_classes >= 2

# Mantém na matriz SSR apenas os locos que passaram os critérios de qualidade.
ssr <- ssr_raw[
  ,
  locus_audit$Keep_locus,
  drop = FALSE
]

kable(
  locus_audit,
  digits = 3,
  caption = "Controle de qualidade dos locos SSR"
)
```

A figura permite visualizar a taxa de chamada de cada loco em relação ao limite
mínimo utilizado.

```{r grafico-qualidade-marcadores, fig.height=7}
# Constrói o gráfico de taxa de chamada dos locos e destaca o limite mínimo de qualidade.
ggplot(
  locus_audit,
  aes(
    x = reorder(Locus, Call_rate),
    y = Call_rate,
    fill = Keep_locus
  )
) +
  geom_col() +
  geom_hline(
    # Adiciona a linha horizontal que representa o limite mínimo de taxa de chamada.
    yintercept = CALL_RATE_MIN,
    linetype = 2
  ) +
  coord_flip() +
  labs(
    x = NULL,
    y = "Taxa de chamada",
    fill = "Mantido",
    title = "Taxa de chamada dos locos SSR"
  ) +
  theme_bw()
```

## 7. Resumo da informação genotípica

A quantidade de chamadas SSR disponíveis é resumida para cada indivíduo.

```{r resumo-individuos}
# Calcula a quantidade e a proporção de chamadas SSR disponíveis para cada indivíduo.
individual_audit <- data.frame(
  IND = rownames(ssr_raw),
  N_called = rowSums(!is.na(ssr_raw)),
  Call_rate = rowMeans(!is.na(ssr_raw))
)

rownames(individual_audit) <- NULL

individual_call_rate_summary <- data.frame(
  Medida = c("Mínimo", "Média", "Mediana", "Máximo"),
  # Lista as taxas de chamada usadas no resumo por indivíduo.
  Call_rate = c(
    min(individual_audit$Call_rate),
    mean(individual_audit$Call_rate),
    median(individual_audit$Call_rate),
    max(individual_audit$Call_rate)
  )
)

kable(
  individual_call_rate_summary,
  digits = 3,
  caption = "Distribuição da taxa de chamada SSR por indivíduo"
)
```

## 8. Resumo das características fenotípicas

As estatísticas descritivas permitem verificar diretamente a escala e a
variação das dez características.

```{r resumo-fenotipos}
# Calcula estatísticas descritivas para caracterizar a escala e a variabilidade dos fenótipos.
phenotype_sd <- numeric(ncol(phenotypes))
phenotype_minimum <- numeric(ncol(phenotypes))
phenotype_maximum <- numeric(ncol(phenotypes))

for (j in seq_len(ncol(phenotypes))) {
  phenotype_sd[j] <- sd(phenotypes[, j])
  phenotype_minimum[j] <- min(phenotypes[, j])
  phenotype_maximum[j] <- max(phenotypes[, j])
}

# Resume os resultados no objeto `phenotype_summary`.
phenotype_summary <- data.frame(
  Trait = colnames(phenotypes),
  N = colSums(!is.na(phenotypes)),
  Mean = colMeans(phenotypes),
  SD = phenotype_sd,
  Minimum = phenotype_minimum,
  Maximum = phenotype_maximum
)

rownames(phenotype_summary) <- NULL

kable(
  phenotype_summary,
  digits = 3,
  caption = "Resumo das características fenotípicas"
)
```

### 8.1 Observações fenotípicas distantes da média

Os valores padronizados são utilizados apenas como diagnóstico descritivo. Uma
observação é destacada quando sua distância absoluta em relação à média é de
pelo menos `r PHENOTYPE_DISTANCE_THRESHOLD` desvios-padrão. Os valores são
mantidos exatamente como registrados na planilha original.

```{r valores-fenotipicos-distantes}
# Padroniza os fenótipos e identifica observações distantes da média segundo o limite definido.
phenotype_means <- colMeans(phenotypes)
phenotype_standard_deviations <- numeric(ncol(phenotypes))

for (j in seq_len(ncol(phenotypes))) {
  phenotype_standard_deviations[j] <- sd(phenotypes[, j])
}

phenotype_standardized <- scale(
  phenotypes,
  center = phenotype_means,
  scale = phenotype_standard_deviations
)

# Localiza as observações cuja distância padronizada alcança o limite definido.
extreme_positions <- which(
  abs(phenotype_standardized) >= PHENOTYPE_DISTANCE_THRESHOLD,
  arr.ind = TRUE
)

phenotype_extremes <- data.frame(
  IND = rownames(phenotypes)[extreme_positions[, "row"]],
  Trait = colnames(phenotypes)[extreme_positions[, "col"]],
  Value = phenotypes[extreme_positions],
  Trait_mean = phenotype_means[extreme_positions[, "col"]],
  Trait_SD = phenotype_standard_deviations[extreme_positions[, "col"]],
  Standardized_value = phenotype_standardized[extreme_positions],
  Absolute_standardized_distance = abs(
    phenotype_standardized[extreme_positions]
  )
)

# Organiza os fenótipos usados na análise.
phenotype_extremes <- phenotype_extremes[
  order(-phenotype_extremes$Absolute_standardized_distance),
]
rownames(phenotype_extremes) <- NULL

kable(
  phenotype_extremes,
  digits = 3,
  # Define os cabeçalhos apresentados na tabela de observações fenotípicas destacadas.
  col.names = c(
    "Indivíduo",
    "Característica",
    "Valor",
    "Média da característica",
    "Desvio-padrão da característica",
    "Valor padronizado",
    "Distância padronizada absoluta"
  ),
  caption = paste0(
    "Observações fenotípicas a pelo menos ",
    PHENOTYPE_DISTANCE_THRESHOLD,
    " desvios-padrão da média"
  )
)
```

### 8.2 Dicionário das características

A etapa seguinte organiza um resumo tabular dos objetos e resultados necessários para a interpretação desta seção.

```{r dicionario-caracteristicas}
# Associa a cada característica suas descrições em português e inglês e sua unidade de medida.
trait_dictionary <- data.frame(
  Trait = TRAITS,
  Description_en = c(
    "Mean mass of commercial fruit",
    "Production of commercial fruit",
    "Production of defective fruit",
    "Fruit length",
    "Fruit diameter",
    "Internal-cavity diameter",
    "Mean pulp thickness",
    "External fruit firmness",
    "Internal pulp firmness",
    "Soluble solids"
  ),
  # Registra a descrição em português de cada característica.
  Description_pt = c(
    "Massa média de frutos comerciais",
    "Produção de frutos comerciais",
    "Produção de frutos defeituosos",
    "Comprimento do fruto",
    "Diâmetro do fruto",
    "Diâmetro da cavidade interna",
    "Espessura média da polpa",
    "Firmeza externa do fruto",
    "Firmeza interna da polpa",
    "Sólidos solúveis"
  ),
  # Registra a unidade de medida de cada característica.
  Unit = c(
    "kg", "kg", "kg", "cm", "cm",
    "cm", "cm", "N", "N", "°Brix"
  )
)

rownames(trait_dictionary) <- NULL

kable(
  trait_dictionary[, c("Trait", "Description_pt", "Unit")],
  caption = "Dicionário das características fenotípicas"
)
```

A etapa seguinte constrói a visualização correspondente para facilitar a interpretação do diagnóstico.

```{r grafico-fenotipos, fig.height=8}
# Reorganiza os fenótipos em formato longo e mostra suas distribuições em histogramas.
phenotype_long <- data.frame(
  IND = rownames(phenotypes),
  phenotypes,
  check.names = FALSE
) |>
  pivot_longer(
    cols = -IND,
    names_to = "Trait",
    values_to = "Value"
  )

# Constrói o gráfico usado na interpretação.
ggplot(phenotype_long, aes(x = Value)) +
  geom_histogram(bins = 20) +
  facet_wrap(~ Trait, scales = "free", ncol = 2) +
  labs(
    x = "Valor observado",
    y = "Número de indivíduos",
    title = "Distribuições fenotípicas"
  ) +
  theme_bw()
```

## 9. Gravação dos resultados do pré-processamento

A matriz fenotípica alinhada, os dados SSR, os metadados e os resumos são
reunidos em um objeto que será utilizado na construção das matrizes genômicas.

```{r salvamento-saidas}
# Reúne os objetos do pré-processamento e grava as saídas usadas no módulo seguinte.
preprocessing_object <- list(
  ids = ids,
  metadata = metadata,
  phenotypes = phenotypes,
  ssr_raw = ssr_raw,
  ssr = ssr,
  locus_audit = locus_audit,
  individual_audit = individual_audit,
  phenotype_summary = phenotype_summary,
  phenotype_extremes = phenotype_extremes,
  trait_dictionary = trait_dictionary,
  # Registra os parâmetros e limites necessários para reproduzir esta etapa.
  settings = list(
    call_rate_min = CALL_RATE_MIN,
    phenotype_distance_threshold = PHENOTYPE_DISTANCE_THRESHOLD,
    fixed_effects = "FAM"
  )
)

saveRDS(
  preprocessing_object,
  file.path(OUTPUT_DIR, "preprocessing_object.rds")
)

# Salva a saída consolidada para uso posterior.
write.csv(alignment, file.path(OUTPUT_DIR, "alignment_summary.csv"), row.names = FALSE)
write.csv(locus_audit, file.path(OUTPUT_DIR, "locus_audit.csv"), row.names = FALSE)
write.csv(individual_audit, file.path(OUTPUT_DIR, "individual_audit.csv"), row.names = FALSE)
write.csv(phenotype_summary, file.path(OUTPUT_DIR, "phenotype_summary.csv"), row.names = FALSE)
write.csv(
  phenotype_extremes,
  file.path(OUTPUT_DIR, "phenotype_extreme_values.csv"),
  row.names = FALSE
)
write.csv(trait_dictionary, file.path(OUTPUT_DIR, "trait_dictionary.csv"), row.names = FALSE)
```

O resultado final desta etapa pode ser conferido diretamente pelas dimensões e
contagens abaixo.

```{r inventario-final}
# Resume as dimensões finais e as contagens de dados ausentes ou destacados no pré-processamento.
data.frame(
  Item = c(
    "Indivíduos",
    "Características fenotípicas",
    "Locos SSR originais",
    "Locos SSR mantidos",
    "Famílias",
    "Chamadas SSR ausentes",
    "Observações fenotípicas destacadas"
  ),
  # Lista os valores correspondentes aos itens da tabela.
  Valor = c(
    length(ids),
    ncol(phenotypes),
    ncol(ssr_raw),
    ncol(ssr),
    nlevels(metadata$FAM),
    sum(is.na(ssr_raw)),
    nrow(phenotype_extremes)
  )
) |>
  kable(caption = "Resumo final do pré-processamento")
```

## 10. Próxima etapa

O Módulo 02 converte os locos SSR mantidos em colunas de dosagem alélica,
constrói as matrizes de marcadores e de relacionamento genômico, cria a matriz
de efeitos fixos de família e define os cinco folds da validação cruzada.
