---
title: "2. Regressão genômica Bayesiana"
author: "Weverton Gomes da Costa"
date: "`r format(Sys.Date(), '%Y-%m-%d')`"
bibliography: ../REFERENCES.bib
link-citations: true
---

[English](02_bayesian_models_en.html) | [Anterior](01_preprocessing_pt.html) | [Início](index.html)

```{r setup, include=FALSE}
knitr::opts_chunk$set(echo = TRUE, warning = FALSE, message = FALSE, fig.width = 9, fig.height = 6)
source(file.path("code", "00_config.R"))
source(file.path("code", "02_model_functions.R"))
source(file.path("code", "03_reporting_functions.R"))
configuracao <- obter_configuracao()
resultado_bayesiano <- carregar_resultado(configuracao$arquivo_bayesiano)
```

## Especificação dos modelos

Os seis modelos seguem a regressão genômica do artigo de referência
[@silva2021brrguava] e são ajustados com BGLR [@perez2014bglr]:

$$
\mathbf{y}=\mathbf{1}\mu+\mathbf{X}\boldsymbol{\beta}+
\mathbf{M}\boldsymbol{g}+\boldsymbol{e}.
$$

Em cada característica, $\mathbf{X}$ representa bloco e família como efeitos
fixos categóricos, $\mathbf{M}$ contém as dosagens SSR centralizadas e
$\boldsymbol{g}$ reúne os efeitos de marcadores sob a priori de cada modelo.
O intercepto é fornecido pelo BGLR, sem duplicação na matriz explícita.

```{r bayesian-catalog-pt, results='asis'}
catalogo_exibicao <- configuracao$catalogo_bayesiano |>
  dplyr::mutate(
    Probabilidade_zero_artigo = dplyr::if_else(Model == "BayesB_pi1e-5", "1e-5", "padrão"),
    BGLR_probIn = dplyr::if_else(Model == "BayesB_pi1e-5", format(probIn, digits = 6), "padrão")
  ) |>
  dplyr::select(Model, BGLR_model, Probabilidade_zero_artigo, BGLR_probIn)
print(tabela_relatorio(catalogo_exibicao, "Catálogo dos modelos Bayesianos"))
```

A regressão ridge Bayesiana usa variância comum de contração. BayesA emprega
efeitos específicos por marcador; BayesB combina efeitos específicos e seleção
de variáveis; BayesC usa variância comum no componente ativo; e o Lasso
Bayesiano usa uma priori de dupla exponencial. Os folds permanecem idênticos.

## Convenção BayesB `pi = 1e-5`

O artigo define `pi = 1e-5` como probabilidade de efeito nulo. No BGLR,
`probIn` é a probabilidade de efeito diferente de zero. Por isso, o modelo
dedicado usa `probIn = 1 - 1e-5` e `counts = 1e6`, evitando inverter a
interpretação da priori.

## Perfis MCMC

O perfil `site` constrói as páginas sem iniciar MCMC. `smoke` testa toda a
integração com cadeias curtas. `full` usa 1.000.000 de iterações, 200.000 de
burn-in e thinning de 4, conforme o texto principal dos métodos de Silva et
al. [-@silva2021brrguava].

```{r mcmc-configuration-pt, results='asis'}
perfis <- data.frame(
  Perfil = c("site", "smoke", "full"),
  Executa = c(FALSE, TRUE, TRUE),
  Iteracoes = c(NA, 5000, 1000000),
  Burn_in = c(NA, 1000, 200000),
  Thin = c(NA, 5, 4)
)
print(tabela_relatorio(perfis, "Perfis controlados de execução", digitos = 0))
```

```{r bayesian-status-pt, results='asis', echo=FALSE}
if (is.null(resultado_bayesiano)) {
  cat(mensagem_resultado_ausente(configuracao$arquivo_bayesiano, "pt"))
}
```

## Predição por validação cruzada

Correlação preditiva, RMSE, MAE, viés e calibração são calculados em cada fold.
A classificação final entre todos os oito modelos é feita pelas predições fora
da amostra na página 5.

```{r bayesian-prediction-summary-pt, results='asis'}
if (!is.null(resultado_bayesiano)) {
  resumo_bayesiano <- resumir_metricas_folds(resultado_bayesiano$fold_metrics) |>
    dplyr::arrange(Trait, dplyr::desc(Mean_correlation))
  print(tabela_relatorio(
    resumo_bayesiano,
    "Desempenho preditivo dos modelos Bayesianos por fold",
    rolagem = TRUE
  ))
}
```

O gráfico apresenta a correlação média dos oito folds quando o resultado está
disponível.

```{r bayesian-correlation-plot-pt, echo=FALSE}
if (!is.null(resultado_bayesiano)) {
  resumo_bayesiano <- resumir_metricas_folds(resultado_bayesiano$fold_metrics)
  print(
    ggplot2::ggplot(
      resumo_bayesiano,
      ggplot2::aes(x = Model, y = Mean_correlation, color = Model, group = Model)
    ) +
      ggplot2::geom_hline(yintercept = 0, color = "grey70") +
      ggplot2::geom_point(size = 2) +
      ggplot2::facet_wrap(~ Trait, scales = "free_y", ncol = 2) +
      ggplot2::labs(x = NULL, y = "Correlação média", title = "Correlação preditiva Bayesiana") +
      tema_relatorio() +
      ggplot2::theme(axis.text.x = ggplot2::element_text(angle = 35, hjust = 1))
  )
}
```

## DIC dentro da família Bayesiana

O DIC, o número efetivo de parâmetros, $\Delta$DIC, os pesos normalizados e as
razões de evidência vêm dos ajustes com todos os dados. Eles são diagnósticos
somente para os modelos Bayesianos e não são comparados com RR-BLUP ou GBLUP.

```{r dic-table-pt, results='asis'}
if (!is.null(resultado_bayesiano)) {
  dic <- resultado_bayesiano$full_model_summary |>
    dplyr::arrange(Trait, DIC) |>
    dplyr::select(
      Trait, Model, DIC, Effective_parameters, Delta_DIC,
      DIC_weight, Evidence_ratio, Residual_variance, H2
    )
  print(tabela_relatorio(dic, "Diagnósticos DIC dos modelos Bayesianos", rolagem = TRUE))
}
```

Os traços do BRR ajustado com todos os dados são armazenados para inspeção de
convergência. Cadeias curtas do perfil `smoke` servem apenas para validação de
software e não para inferência biológica.

[Próxima: RR-BLUP](03_rrblup_pt.html)
