---
title: "Construção das matrizes para seleção genômica em mamoeiro"
author:
  - Costa, W. G.^[Weverton Gomes da Costa, Pós-Doutorando, Departamento de Estatística - Universidade Federal de Viçosa, weverton.costa@ufv.br]
date: "`r Sys.Date()`"
site: workflowr::wflow_site
url: https://wevertongomescosta.github.io/Bayesian-ridge-regression-papaya/
bibliography: ../REFERENCES.bib
link-citations: true
output:
  workflowr::wflow_html:
    toc: true
    toc_depth: 3
    toc_float: true
    code_download: true
    code_folding: show
editor_options:
  chunk_output_type: console
github-repo: WevertonGomesCosta/Bayesian-ridge-regression-papaya
---

```{r setup, include=FALSE}
knitr::opts_chunk$set(
  echo = TRUE,
  warning = FALSE,
  message = FALSE,
  cache = FALSE,
  fig.align = "center",
  out.width = "100%"
)
```

## 1. Objetivo

Neste módulo, os genótipos SSR pré-processados são convertidos em dosagens
alélicas. A partir dessas dosagens são construídas a matriz de marcadores
centralizada `M`, a matriz aditiva de relacionamento genômico `G` e a matriz de
efeitos fixos `X`, contendo apenas família além do intercepto. Também são
definidos cinco folds de validação cruzada estratificados por família.

As matrizes são construídas uma única vez com os 150 indivíduos e permanecem
inalteradas entre os folds. No Módulo 03, somente o vetor fenotípico será
mascarado para formar os conjuntos de treinamento e validação.

Como os candidatos de todos os folds já estão genotipados, a filtragem dos
marcadores, as frequências alélicas, a imputação pela média, `M` e `G` são
definidas a partir do painel genotípico completo e depois mantidas fixas. Nenhum
fenótipo de validação participa dessas etapas. Esse desenho corresponde a um
cenário transdutivo de candidatos genotipados e não deve ser interpretado como
validação externa em uma nova população genotípica.

## 2. Pacotes e objeto de entrada

```{r pacotes}
suppressPackageStartupMessages({
  library(dplyr)
  library(tidyr)
  library(ggplot2)
  library(knitr)
  library(here)
})
```

A etapa seguinte carrega o objeto de pré-processamento e fixa os parâmetros usados na construção das matrizes e da validação cruzada.

São definidos cinco folds porque, com 150 indivíduos, a partição 5-fold produz 30 indivíduos de validação e 120 de treinamento em cada fold, mantendo a estratificação por família. Cada indivíduo aparece exatamente uma vez em validação; trata-se de uma única partição estratificada em cinco folds, e não de validação cruzada repetida. `SEED_CV = 20260723` serve apenas para reproduzir a mesma alocação dos indivíduos e não possui interpretação inferencial.

O limite `ALLELE_FREQUENCY_MIN = 0.05` mantém colunas alélicas com frequência entre 0,05 e 0,95, desde que também apresentem variação de dosagem positiva. Assim, alelos muito raros ou praticamente fixados não entram em `M`. O limite de taxa de chamada é herdado do Módulo 01 para registrar a mesma regra de controle de qualidade; os locos já chegam a este módulo com essa decisão aplicada.

```{r objeto-entrada}
# Define os caminhos e carrega o objeto de pré-processamento usado para construir as matrizes.
PREPROCESSING_FILE <- here(
  "output",
  "preprocessing",
  "preprocessing_object.rds"
)

OUTPUT_DIR <- here(
  "output",
  "matrices"
)

# Usa cinco folds: 30 indivíduos em validação e 120 em treinamento por fold.
N_FOLDS <- 5L
# Fixa apenas a reprodutibilidade da alocação estratificada por família.
SEED_CV <- 20260723L
# Exclui alelos com frequência abaixo de 5% ou acima de 95%.
ALLELE_FREQUENCY_MIN <- 0.05

dir.create(OUTPUT_DIR, recursive = TRUE, showWarnings = FALSE)

preprocessing <- readRDS(PREPROCESSING_FILE)

ids <- preprocessing$ids
metadata <- preprocessing$metadata
phenotypes <- preprocessing$phenotypes
ssr_raw <- preprocessing$ssr_raw
locus_audit_full <- preprocessing$locus_audit
trait_dictionary <- preprocessing$trait_dictionary
# Recupera, para rastreabilidade, o limiar de taxa de chamada aplicado no Módulo 01.
CALL_RATE_MIN <- preprocessing$settings$call_rate_min
```

A estrutura recebida do pré-processamento é mostrada antes da codificação dos
marcadores.

```{r resumo-entrada}
# Resume as dimensões e categorias do objeto de pré-processamento recebido pelo módulo.
data.frame(
  Item = c(
    "Indivíduos",
    "Características fenotípicas",
    "Locos SSR originais",
    "Locos SSR mantidos",
    "Famílias"
  ),
  # Lista os valores correspondentes aos itens da tabela.
  Valor = c(
    length(ids),
    ncol(phenotypes),
    ncol(ssr_raw),
    sum(locus_audit_full$Keep_locus),
    nlevels(metadata$FAM)
  )
) |>
  kable(caption = "Dados de entrada para a construção das matrizes")
```

## 3. Codificação das dosagens alélicas

Cada código SSR contém dois rótulos alélicos. O código `12`, por exemplo,
representa uma cópia do alelo 1 e uma cópia do alelo 2, enquanto `22`
representa duas cópias do alelo 2. Uma coluna de dosagem é criada para cada
alelo observado em cada loco mantido.

```{r codificacao-dosagens}
# Expande cada loco multialélico em colunas de dosagem por alelo e registra a origem de cada coluna.
retained_loci_full <- locus_audit_full$Locus[
  locus_audit_full$Keep_locus
]

ssr_full <- ssr_raw[
  ,
  retained_loci_full,
  drop = FALSE
]

dosage_parts_full <- list()
allele_map_parts_full <- list()
marker_counter_full <- 0L

for (j in seq_len(ncol(ssr_full))) {
  # Separa os dois alelos codificados em cada genótipo SSR.
  codes <- ssr_full[, j]
  allele_1 <- floor(codes / 10)
  allele_2 <- codes %% 10

  # Lista os alelos observados no loco atual.
  observed_alleles <- sort(
    unique(
      c(
        allele_1[!is.na(codes)],
        allele_2[!is.na(codes)]
      )
    )
  )

  for (allele in observed_alleles) {
    marker_counter_full <- marker_counter_full + 1L

    # Conta 0, 1 ou 2 cópias do alelo em cada indivíduo.
    dosage <-
      as.numeric(allele_1 == allele) +
      as.numeric(allele_2 == allele)
    dosage[is.na(codes)] <- NA_real_

    # Cria um identificador único para a combinação entre loco e alelo.
    marker_name <- paste0(
      colnames(ssr_full)[j],
      "__A",
      allele
    )

    dosage_parts_full[[marker_counter_full]] <- dosage
    allele_map_parts_full[[marker_counter_full]] <- data.frame(
      Locus = colnames(ssr_full)[j],
      Allele = allele,
      Marker = marker_name
    )
  }
}

dosage_full_raw <- do.call(cbind, dosage_parts_full)
allele_audit_full <- bind_rows(allele_map_parts_full)

rownames(dosage_full_raw) <- ids
colnames(dosage_full_raw) <- allele_audit_full$Marker
rownames(allele_audit_full) <- NULL

# Exemplo das dosagens obtidas.
dosage_full_raw[1:6, 1:8]
```

## 4. Frequências alélicas e retenção das colunas de dosagem

Colunas alélicas muito raras fornecem pouca informação em uma amostra pequena.
São mantidos os alelos com frequência entre 0,05 e 0,95 e com variação de
dosagem maior que zero.

```{r controle-frequencias-alelicas}
# Calcula frequência e variabilidade das dosagens para filtrar colunas alélicas informativas.
allele_audit_full$Allele_frequency <-
  colMeans(dosage_full_raw, na.rm = TRUE) / 2

dosage_sd_full <- numeric(ncol(dosage_full_raw))

for (j in seq_len(ncol(dosage_full_raw))) {
  dosage_sd_full[j] <- sd(
    dosage_full_raw[, j],
    na.rm = TRUE
  )
}

allele_audit_full$Dosage_sd <- dosage_sd_full

allele_audit_full$Keep_allele <-
  is.finite(allele_audit_full$Allele_frequency) &
  allele_audit_full$Allele_frequency >= ALLELE_FREQUENCY_MIN &
  allele_audit_full$Allele_frequency <= (1 - ALLELE_FREQUENCY_MIN) &
  is.finite(allele_audit_full$Dosage_sd) &
  allele_audit_full$Dosage_sd > 0

# Seleciona as colunas alélicas que atendem aos filtros de frequência e variação de dosagem.
retained_markers_full <- allele_audit_full$Marker[
  allele_audit_full$Keep_allele
]

dosage_full <- dosage_full_raw[
  ,
  retained_markers_full,
  drop = FALSE
]

# Resume os resultados no objeto `allele_summary_full`.
allele_summary_full <- allele_audit_full |>
  group_by(Locus) |>
  summarise(
    Alelos_observados = n(),
    Alelos_mantidos = sum(Keep_allele),
    .groups = "drop"
  )

kable(
  allele_summary_full,
  caption = "Colunas de dosagem alélica por loco SSR"
)
```

A etapa seguinte constrói a visualização correspondente para facilitar a interpretação do diagnóstico.

```{r grafico-frequencias-alelicas, fig.height=5}
# Mostra a distribuição das frequências alélicas e os limites usados no filtro.
ggplot(
  allele_audit_full,
  aes(
    x = Allele_frequency,
    fill = Keep_allele
  )
) +
  geom_histogram(
    # Usa 20 classes apenas para padronizar a resolução visual do histograma.
    bins = 20,
    position = "identity",
    alpha = 0.7
  ) +
  geom_vline(
    # Marca no gráfico os limites inferior e superior da frequência alélica.
    xintercept = c(
      ALLELE_FREQUENCY_MIN,
      1 - ALLELE_FREQUENCY_MIN
    ),
    linetype = 2
  ) +
  labs(
    x = "Frequência alélica",
    y = "Colunas de dosagem alélica",
    fill = "Mantido",
    title = "Distribuição das frequências alélicas"
  ) +
  theme_bw()
```

## 5. Matriz de marcadores

As dosagens ausentes são substituídas pela média da respectiva coluna. Em
seguida, cada coluna é centralizada subtraindo sua média. A matriz resultante
é denotada por \(\mathbf M\).

```{r matriz-marcadores}
# Imputa dosagens ausentes pelas médias, centraliza as colunas e constrói a matriz de marcadores M.
marker_means_full <- colMeans(
  dosage_full,
  na.rm = TRUE
)

dosage_full_imputed <- dosage_full

for (j in seq_len(ncol(dosage_full_imputed))) {
  # Localiza as dosagens ausentes na coluna atual.
  missing_values <- is.na(dosage_full_imputed[, j])

  # Imputa a média da coluna.
  dosage_full_imputed[
    missing_values,
    j
  ] <- marker_means_full[j]
}

# Centraliza cada coluna da matriz de dosagens.
M_full <- sweep(
  dosage_full_imputed,
  2,
  marker_means_full,
  FUN = "-"
)
```

Algumas propriedades de `M` podem ser vistas diretamente.

```{r resumo-matriz-m}
data.frame(
  Linhas = nrow(M_full),
  Colunas = ncol(M_full),
  Posto = qr(M_full)$rank,
  Max_media_absoluta = max(abs(colMeans(M_full)))
) |>
  kable(
    digits = 8,
    caption = "Dimensões e centralização da matriz de marcadores"
  )
```

## 6. Matriz de relacionamento genômico

Seja \(p_j\) a frequência do alelo representado pela coluna \(j\). Utilizando
uma escala do tipo VanRaden baseada em frequências alélicas
[@vanraden2008efficient], a matriz aditiva de relacionamento genômico é
calculada por

\[
\mathbf G =
\frac{\mathbf M\mathbf M^{\mathsf T}}
{\sum_j 2p_j(1-p_j)}.
\]

```{r matriz-relacionamento}
allele_frequencies_full <- marker_means_full / 2

denominator_full <- sum(
  2 *
    allele_frequencies_full *
    (1 - allele_frequencies_full)
)

G_full <- tcrossprod(M_full) / denominator_full

# Remove apenas diferenças numéricas de simetria.
G_full <- (G_full + t(G_full)) / 2

dimnames(G_full) <- list(ids, ids)

eigenvalues_G_full <- eigen(
  G_full,
  symmetric = TRUE,
  only.values = TRUE
)$values
```

A etapa seguinte organiza um resumo tabular dos objetos e resultados necessários para a interpretação desta seção.

```{r resumo-matriz-g}
# Resume o denominador, a diagonal, a simetria e o menor autovalor da matriz genômica G.
data.frame(
  Quantidade = c(
    "Denominador sum 2p(1-p)",
    "Média da diagonal",
    "Máxima diferença de simetria",
    "Menor autovalor"
  ),
  # Lista os valores correspondentes aos itens da tabela.
  Valor = c(
    denominator_full,
    mean(diag(G_full)),
    max(abs(G_full - t(G_full))),
    min(eigenvalues_G_full)
  )
) |>
  kable(
    digits = 8,
    caption = "Resumo numérico da matriz de relacionamento genômico"
  )
```

## 7. Matriz de efeitos fixos

Família é o único efeito fixo categórico. `model.matrix()` inclui o intercepto;
no Módulo 03 essa coluna será removida de `X` porque o BGLR já ajusta o
intercepto automaticamente.

```{r matriz-efeitos-fixos}
X <- model.matrix(
  ~ FAM,
  data = metadata
)

rownames(X) <- ids

data.frame(
  Matriz = c("X", "M", "G"),
  Linhas = c(nrow(X), nrow(M_full), nrow(G_full)),
  Colunas = c(ncol(X), ncol(M_full), ncol(G_full)),
  Posto = c(qr(X)$rank, qr(M_full)$rank, qr(G_full)$rank)
) |>
  kable(caption = "Dimensões e postos das matrizes analíticas")
```

## 8. Cinco folds estratificados por família

A estratificação por família direciona a avaliação para a predição entre
indivíduos da população de melhoramento representada. Não se trata de um
desenho leave-family-out e, portanto, o desempenho não representa famílias
inteiramente novas.

Os 150 indivíduos são divididos em cinco grupos de validação. Os indivíduos de
cada família são distribuídos de forma uniforme entre os folds e a semente fixa
preserva a mesma alocação entre execuções.

```{r folds-validacao-cruzada}
# Constrói ou resume a estrutura dos folds da validação cruzada.
set.seed(SEED_CV)

family <- droplevels(metadata$FAM)
folds <- integer(length(ids))
fold_load <- integer(N_FOLDS)

for (family_level in levels(family)) {
  # Embaralha os indivíduos da família atual.
  family_indices <- sample(
    which(family == family_level)
  )

  # Define uma ordem aleatória para desempatar folds com a mesma carga.
  random_tie_order <- sample(seq_len(N_FOLDS))

  ordered_folds <- order(
    fold_load,
    match(seq_len(N_FOLDS), random_tie_order)
  )

  # Distribui os indivíduos da família entre os cinco folds.
  family_labels <- rep(
    ordered_folds,
    length.out = length(family_indices)
  )

  folds[family_indices] <- family_labels

  fold_load <- fold_load + tabulate(
    family_labels,
    nbins = N_FOLDS
  )
}

fold_sizes <- tabulate(folds, nbins = N_FOLDS)

family_fold_table <- table(
  Familia = family,
  Fold = folds
)

# Quantifica, em cada família, a maior diferença no número de indivíduos entre folds.
family_balance <- apply(family_fold_table, 1, max) -
  apply(family_fold_table, 1, min)

cv_folds <- data.frame(
  IND = ids,
  FAM = as.character(metadata$FAM),
  Fold = folds
)

fold_summary <- data.frame(
  Fold = seq_len(N_FOLDS),
  Training_n = length(ids) - fold_sizes,
  Validation_n = fold_sizes
)

kable(
  fold_summary,
  col.names = c("Fold", "N treinamento", "N validação"),
  caption = "Tamanhos amostrais da validação cruzada"
)
```

A tabela família × fold permite confirmar a estratificação obtida.

```{r familias-por-fold}
kable(
  as.data.frame.matrix(family_fold_table),
  caption = "Número de indivíduos de cada família em cada fold"
)
```

A etapa seguinte constrói a visualização correspondente para facilitar a interpretação do diagnóstico.

```{r grafico-familias-folds, fig.height=7}
# Reorganiza a tabela família × fold e constrói o gráfico de distribuição dos indivíduos.
family_fold_long <- as.data.frame(family_fold_table)

# Constrói o gráfico usado na interpretação.
ggplot(
  family_fold_long,
  aes(
    x = factor(Fold),
    y = Familia,
    fill = Freq
  )
) +
  geom_tile() +
  geom_text(aes(label = Freq)) +
  labs(
    x = "Fold",
    y = "Família",
    fill = "Indivíduos",
    title = "Distribuição das famílias entre os folds"
  ) +
  theme_bw()
```

## 9. Uso dos folds no ajuste dos modelos

A tabela `cv_folds` identifica quais indivíduos serão mascarados em cada rodada
de validação. `X`, `M` e `G` permanecem fixas. Para cada característica e fold,
o Módulo 03 criará uma cópia do vetor fenotípico e substituirá os 30 fenótipos
de validação por `NA`.

```{r exemplo-folds}
cv_folds |>
  arrange(Fold, FAM, IND) |>
  head(15) |>
  kable(caption = "Exemplo da atribuição dos indivíduos aos folds")
```

## 10. Mapa de calor do relacionamento genômico

A etapa seguinte constrói a visualização correspondente para facilitar a interpretação do diagnóstico.

```{r grafico-relacionamento-genomico, fig.height=8}
# Converte G para formato longo e constrói o mapa de calor do relacionamento genômico.
G_long <- as.data.frame(as.table(G_full))
names(G_long) <- c("Individuo_1", "Individuo_2", "Relacionamento")

# Constrói o gráfico usado na interpretação.
ggplot(
  G_long,
  aes(
    x = Individuo_1,
    y = Individuo_2,
    fill = Relacionamento
  )
) +
  geom_raster() +
  scale_x_discrete(breaks = NULL) +
  scale_y_discrete(breaks = NULL) +
  labs(
    x = "Indivíduos",
    y = "Indivíduos",
    fill = "G",
    title = "Matriz aditiva de relacionamento genômico"
  ) +
  theme_bw()
```

## 11. Diagnósticos das matrizes construídas

Todas as colunas dos alelos observados são mantidas para preservar uma
representação multialélica simétrica. Como as colunas de dosagem dentro de um
mesmo loco são linearmente dependentes, os coeficientes de alelos individuais
não são interpretados isoladamente; os módulos seguintes se concentram nas
predições e nos valores genômicos.

As dependências entre as colunas alélicas de um mesmo loco fazem com que as 72
colunas de dosagem não representem 72 dimensões independentes. O resumo abaixo
mostra dimensões, postos e propriedades numéricas das matrizes obtidas.

```{r diagnostico-matrizes}
# Verifica dimensões, postos, dependências lineares e propriedades numéricas de X, M e G.
theoretical_rank_M <- sum(
  table(
    allele_audit_full$Locus[
      allele_audit_full$Keep_allele
    ]
  ) - 1L
)

maximum_M_column_mean <- max(abs(colMeans(M_full)))

G_reconstructed <- tcrossprod(M_full) / denominator_full
maximum_G_reconstruction_difference <- max(
  abs(G_full - G_reconstructed)
)

locus_names <- unique(
  allele_audit_full$Locus[
    allele_audit_full$Keep_allele
  ]
)

dosage_sum_error <- numeric(length(locus_names))

for (j in seq_along(locus_names)) {
  # Seleciona as colunas de dosagem pertencentes ao mesmo loco.
  locus_columns <- allele_audit_full$Marker[
    allele_audit_full$Keep_allele &
      allele_audit_full$Locus == locus_names[j]
  ]

  # Em um indivíduo diploide, a soma das dosagens do loco é igual a 2.
  dosage_sum_error[j] <- max(
    abs(
      rowSums(
        dosage_full_imputed[
          ,
          locus_columns,
          drop = FALSE
        ]
      ) - 2
    )
  )
}

maximum_dosage_sum_error <- max(dosage_sum_error)

matrix_inventory <- data.frame(
  # Lista os itens verificados no inventário das matrizes.
  Item = c(
    "Indivíduos",
    "Linhas de X",
    "Colunas de X",
    "Posto de X",
    "Linhas de M",
    "Colunas de M",
    "Posto de M",
    "Posto teórico de M",
    "Máxima média absoluta das colunas de M",
    "Erro máximo da soma das dosagens por loco",
    "Diferença máxima na reconstrução de G",
    "Linhas de G",
    "Colunas de G",
    "Posto de G",
    "Folds",
    "Indivíduos de treinamento por fold",
    "Indivíduos de validação por fold",
    "Diferença máxima de simetria de G",
    "Média da diagonal de G",
    "Menor autovalor de G"
  ),
  # Lista os valores correspondentes aos itens da tabela.
  Value = c(
    length(ids),
    nrow(X),
    ncol(X),
    qr(X)$rank,
    nrow(M_full),
    ncol(M_full),
    qr(M_full)$rank,
    theoretical_rank_M,
    maximum_M_column_mean,
    maximum_dosage_sum_error,
    maximum_G_reconstruction_difference,
    nrow(G_full),
    ncol(G_full),
    qr(G_full)$rank,
    N_FOLDS,
    length(ids) - unique(fold_sizes),
    unique(fold_sizes),
    max(abs(G_full - t(G_full))),
    mean(diag(G_full)),
    min(eigenvalues_G_full)
  )
)

# Formata a tabela para exibição no tutorial.
kable(
  matrix_inventory,
  digits = 8,
  col.names = c("Item", "Valor"),
  caption = "Resumo das matrizes e da validação cruzada"
)
```

## 12. Gravação das matrizes e dos folds

A etapa seguinte organiza e salva as saídas produzidas para uso nos módulos posteriores.

```{r salvamento-objetos-matriciais}
# Reúne matrizes, metadados, frequências e folds no objeto persistido pelo módulo.
matrices_object <- list(
  ids = ids,
  metadata = metadata,
  phenotypes = phenotypes,
  trait_dictionary = trait_dictionary,
  X = X,
  M = M_full,
  G = G_full,
  cv_folds = cv_folds,
  fold_summary = fold_summary,
  locus_audit = locus_audit_full,
  allele_audit = allele_audit_full,
  marker_means = marker_means_full,
  allele_frequencies = allele_frequencies_full,
  denominator = denominator_full,
  # Registra os parâmetros e limites necessários para reproduzir esta etapa.
  settings = list(
    n_folds = N_FOLDS,
    seed_cv = SEED_CV,
    call_rate_min = CALL_RATE_MIN,
    allele_frequency_min = ALLELE_FREQUENCY_MIN,
    fixed_effects = "FAM"
  )
)

saveRDS(
  matrices_object,
  file.path(OUTPUT_DIR, "matrices_object.rds")
)

# Salva a saída consolidada para uso posterior.
write.csv(cv_folds, file.path(OUTPUT_DIR, "cv_folds.csv"), row.names = FALSE)
write.csv(fold_summary, file.path(OUTPUT_DIR, "fold_summary.csv"), row.names = FALSE)
write.csv(
  allele_audit_full,
  file.path(OUTPUT_DIR, "allele_audit_full.csv"),
  row.names = FALSE
)
write.csv(
  matrix_inventory,
  file.path(OUTPUT_DIR, "matrix_inventory.csv"),
  row.names = FALSE
)
```

## 13. Próxima etapa

O Módulo 03 utiliza `X`, `M`, `G` e os cinco folds para ajustar RR-BLUP,
BayesA, BayesB, BayesB2, BayesC, Lasso Bayesiano e GBLUP. Em cada ajuste,
somente os fenótipos dos indivíduos de validação são mascarados.
