---
title: "Construção das matrizes para seleção genômica em mamoeiro"
author:
  - Costa, W. G.^[Weverton Gomes da Costa, Pós-Doutorando, Departamento de Estatística - Universidade Federal de Viçosa, weverton.costa@ufv.br]
date: "`r Sys.Date()`"
site: workflowr::wflow_site
url: https://wevertongomescosta.github.io/Bayesian-ridge-regression-papaya/
bibliography: ../REFERENCES.bib
link-citations: true
output:
  workflowr::wflow_html:
    toc: true
    toc_depth: 3
    toc_float: true
    code_download: true
    code_folding: show
editor_options:
  chunk_output_type: console
github-repo: WevertonGomesCosta/Bayesian-ridge-regression-papaya
---

```{r setup, include=FALSE}
knitr::opts_chunk$set(
  echo = TRUE,
  warning = FALSE,
  message = FALSE,
  cache = FALSE,
  fig.align = "center",
  out.width = "100%"
)
```

## 1. Objetivo

Neste módulo, os genótipos SSR pré-processados são convertidos em dosagens
alélicas. A partir dessas dosagens são construídas a matriz de marcadores
centralizada `M`, a matriz aditiva de relacionamento genômico `G` e a matriz de
efeitos fixos `X`, contendo apenas família além do intercepto. Também são
definidos cinco folds de validação cruzada estratificados por família.

As matrizes são construídas uma única vez com os 150 indivíduos e permanecem
inalteradas entre os folds. No Módulo 03, somente o vetor fenotípico será
mascarado para formar os conjuntos de treinamento e validação.

Como os candidatos de todos os folds já estão genotipados, a filtragem dos
marcadores, as frequências alélicas, a imputação pela média, `M` e `G` são
definidas a partir do painel genotípico completo e depois mantidas fixas. Nenhum
fenótipo de validação participa dessas etapas. Esse desenho corresponde a um
cenário transdutivo de candidatos genotipados e não deve ser interpretado como
validação externa em uma nova população genotípica.

O módulo produz quatro componentes reutilizados diretamente no Módulo 03: a matriz de efeitos fixos `X`, a matriz centralizada de marcadores `M`, a matriz de relacionamento genômico `G` e a tabela `cv_folds`, que identifica o fold de validação de cada indivíduo. Os diagnósticos verificam a codificação alélica, a centralização, o relacionamento genômico e a estratificação por família.

## 2. Pacotes utilizados

Os pacotes utilizados neste módulo têm funções distintas:

- `dplyr`: seleção, transformação e resumo das tabelas;
- `tidyr`: reorganização dos dados para diagnósticos e gráficos;
- `ggplot2`: construção dos gráficos de frequências alélicas e relacionamento genômico;
- `ggthemes`: aplicação do tema e das escalas de cores GDocs nas figuras;
- `knitr`: formatação de tabelas em documentos R Markdown;
- `here`: construção de caminhos de arquivos independentes do diretório local do computador.

```{r pacotes, warning=FALSE, message=FALSE}
library(dplyr)   # Manipulação, transformação e resumo de tabelas.
library(tidyr)   # Reorganização dos dados entre formatos.
library(ggplot2) # Construção de gráficos e mapas de calor.
library(ggthemes) # Tema e escalas de cores GDocs.
library(knitr)   # Formatação de tabelas e saídas do R Markdown.
library(here)    # Construção de caminhos portáveis dentro do projeto.
```

```{r formatacao-tabelas, include=FALSE}
tabela_html <- function(x, caption = NULL, digits = getOption("digits"), col.names = NA) {
  tabela <- knitr::kable(
    x,
    format = "html",
    caption = caption,
    digits = digits,
    col.names = col.names,
    table.attr = paste0(
      'class="table table-striped table-hover" ',
      'style="width:100%; margin-bottom:0;"'
    )
  )
  knitr::asis_output(
    paste0(
      '<div style="width:100%; overflow-x:auto; margin-bottom:1.25rem;">',
      tabela,
      '</div>'
    )
  )
}
```

### 2.1 Objeto de entrada

O arquivo `preprocessing_object.rds`, produzido no Módulo 01, reúne os indivíduos, fenótipos, famílias e informações dos locos SSR necessárias à construção das matrizes. Ele é lido diretamente da pasta de saída do pré-processamento, e os componentes reutilizados neste módulo são então recuperados de forma explícita.

Os parâmetros metodológicos próprios do Módulo 02 serão definidos somente nas seções em que são aplicados: o limite de frequência alélica junto ao filtro das colunas de dosagem e o número de folds e a semente junto à construção da validação cruzada. O limite de taxa de chamada já foi aplicado no Módulo 01; seu valor permanece registrado no objeto de pré-processamento e será apenas preservado como informação de proveniência no objeto final deste módulo.

```{r objeto-entrada}
preprocessing <- readRDS(
  here(
    "output",
    "preprocessing",
    "preprocessing_object.rds"
  )
)

ids <- preprocessing$ids
metadata <- preprocessing$metadata
phenotypes <- preprocessing$phenotypes
ssr_raw <- preprocessing$ssr_raw
locus_audit_full <- preprocessing$locus_audit
trait_dictionary <- preprocessing$trait_dictionary
```

### 2.2 Conferência do objeto recebido

Antes da codificação dos marcadores, a tabela seguinte confere a estrutura recebida do Módulo 01: número de indivíduos e características, quantidade de locos antes e depois do controle de qualidade e número de famílias. A comparação confirma que o objeto recebido contém a estrutura esperada; nenhum novo filtro é aplicado nessa etapa.

```{r resumo-entrada}
# Resume as dimensões e categorias do objeto de pré-processamento recebido pelo módulo.
data.frame(
  Item = c(
    "Indivíduos",
    "Características fenotípicas",
    "Locos SSR originais",
    "Locos SSR mantidos",
    "Famílias"
  ),
  Valor = c(
    length(ids),
    ncol(phenotypes),
    ncol(ssr_raw),
    sum(locus_audit_full$Keep_locus),
    nlevels(metadata$FAM)
  )
) |>
  tabela_html(caption = "Dados de entrada para a construção das matrizes")
```

A conferência mostra `r length(ids)` indivíduos, `r ncol(phenotypes)` características fenotípicas, `r ncol(ssr_raw)` locos SSR originais e `r sum(locus_audit_full$Keep_locus)` locos mantidos após o controle de qualidade do Módulo 01. As famílias permanecem representadas por `r nlevels(metadata$FAM)` níveis de `FAM`.


## 3. Codificação das dosagens alélicas

### 3.1 Do código SSR à dosagem por alelo

Cada código SSR contém dois rótulos alélicos. O código `12`, por exemplo, representa uma cópia do alelo 1 e uma cópia do alelo 2, enquanto `22` representa duas cópias do alelo 2. Para cada alelo observado em cada loco mantido, a dosagem de um indivíduo é calculada como a soma de duas funções indicadoras: uma para cada posição alélica do genótipo. Assim, a coluna assume 0, 1 ou 2 conforme o indivíduo carregue zero, uma ou duas cópias daquele alelo.

Uma coluna é criada para cada combinação loco–alelo, e chamadas SSR ausentes permanecem como `NA` até a etapa de imputação. Antes de qualquer filtragem de colunas alélicas, as dosagens de todos os alelos de um loco diploide somam 2 para cada genótipo observado. Essa propriedade será usada posteriormente como diagnóstico da codificação.

### 3.2 Expansão dos locos em colunas alélicas

A codificação percorre os locos mantidos, identifica os alelos observados em cada um e cria uma coluna de dosagem para cada combinação loco–alelo. Para tornar essa transformação rastreável, cada combinação recebe um identificador no formato `Loco__Aalelo`. Esse mesmo identificador nomeia a coluna de dosagem e aparece em `allele_audit_full`, conectando a matriz ao loco e ao alelo de origem.

O duplo percurso abaixo segue diretamente essa lógica: primeiro percorre os locos e, dentro de cada loco, percorre os alelos observados. Chamadas SSR ausentes continuam como `NA`, e nenhum indivíduo é removido.

```{r codificacao-dosagens}
# Mantém somente os locos aprovados no controle de qualidade do Módulo 01.
ssr_full <- ssr_raw[
  ,
  locus_audit_full$Locus[locus_audit_full$Keep_locus],
  drop = FALSE
]

# Acumula as colunas de dosagem e a identificação de cada combinação loco-alelo.
dosage_parts_full <- list()
allele_map_parts_full <- list()

for (locus_name in colnames(ssr_full)) {
  # Separa os dois alelos codificados em cada genótipo SSR do loco atual.
  codes <- ssr_full[, locus_name]
  allele_1 <- floor(codes / 10)
  allele_2 <- codes %% 10

  # Lista os alelos observados no loco atual.
  observed_alleles <- sort(
    unique(
      c(
        allele_1[!is.na(codes)],
        allele_2[!is.na(codes)]
      )
    )
  )

  for (allele in observed_alleles) {
    # Cria um identificador único para a combinação entre loco e alelo.
    marker_name <- paste0(
      locus_name,
      "__A",
      allele
    )

    # Conta 0, 1 ou 2 cópias do alelo em cada indivíduo.
    dosage <-
      as.numeric(allele_1 == allele) +
      as.numeric(allele_2 == allele)
    dosage[is.na(codes)] <- NA_real_

    # Usa o próprio identificador da coluna como chave das duas listas.
    dosage_parts_full[[marker_name]] <- dosage
    allele_map_parts_full[[marker_name]] <- data.frame(
      Locus = locus_name,
      Allele = allele,
      Marker = marker_name
    )
  }
}

dosage_full_raw <- do.call(cbind, dosage_parts_full)
allele_audit_full <- bind_rows(allele_map_parts_full)

rownames(dosage_full_raw) <- ids
colnames(dosage_full_raw) <- allele_audit_full$Marker
rownames(allele_audit_full) <- NULL

# Mostra como cada coluna de dosagem se relaciona ao loco e ao alelo de origem.
head(allele_audit_full, 10) |>
  tabela_html(caption = "Correspondência entre colunas de dosagem e alelos SSR")

# Mostra uma prévia das colunas de dosagem obtidas.
as.data.frame(dosage_full_raw[1:6, 1:8]) |>
  tabela_html(caption = "Prévia das dosagens alélicas")
```

A codificação gera `r ncol(dosage_full_raw)` colunas de dosagem a partir dos `r ncol(ssr_full)` locos mantidos. A primeira tabela mostra como cada coluna é ligada ao loco e ao alelo que representa; a segunda mostra as dosagens dos primeiros indivíduos. Em cada coluna, os valores 0, 1 e 2 indicam o número de cópias do alelo identificado após `__A`, enquanto `NA` indica uma chamada SSR ausente. Um mesmo loco pode originar mais de duas colunas quando apresenta mais de dois alelos no painel.

## 4. Frequências alélicas e retenção das colunas de dosagem

### 4.1 Cálculo das frequências alélicas

A frequência de uma coluna alélica é calculada como a média das dosagens observadas dividida por 2, pois cada indivíduo diploide pode contribuir com duas cópias do alelo. O cálculo ignora `NA` nesta etapa, de modo que a frequência usa apenas chamadas disponíveis.

### 4.2 Critérios de retenção das colunas alélicas

São mantidas colunas com frequência entre 0,05 e 0,95 e desvio-padrão de dosagem positivo. Os limites inferior e superior são simétricos: removem alelos muito raros e colunas praticamente fixadas, enquanto `Dosage_sd > 0` garante variação observável. O filtro atua sobre colunas de dosagem alélica; ele não remove indivíduos.

```{r controle-frequencias-alelicas}
# Define o limite de frequência imediatamente antes de aplicá-lo ao filtro das colunas alélicas.
ALLELE_FREQUENCY_MIN <- 0.05

# Calcula frequência e variabilidade das dosagens para filtrar colunas alélicas informativas.
allele_audit_full$Allele_frequency <-
  colMeans(dosage_full_raw, na.rm = TRUE) / 2

allele_audit_full$Dosage_sd <- apply(
  dosage_full_raw,
  2,
  sd,
  na.rm = TRUE
)

allele_audit_full$Keep_allele <-
  is.finite(allele_audit_full$Allele_frequency) &
  allele_audit_full$Allele_frequency >= ALLELE_FREQUENCY_MIN &
  allele_audit_full$Allele_frequency <= (1 - ALLELE_FREQUENCY_MIN) &
  is.finite(allele_audit_full$Dosage_sd) &
  allele_audit_full$Dosage_sd > 0

# Mantém somente as colunas alélicas que atendem aos critérios de frequência e variação.
dosage_full <- dosage_full_raw[
  ,
  allele_audit_full$Marker[allele_audit_full$Keep_allele],
  drop = FALSE
]

# Resume diretamente quantas colunas alélicas foram observadas e mantidas em cada loco.
allele_audit_full |>
  group_by(Locus) |>
  summarise(
    Alelos_observados = n(),
    Alelos_mantidos = sum(Keep_allele),
    .groups = "drop"
  ) |>
  tabela_html(
    caption = "Colunas de dosagem alélica por loco SSR",
    col.names = c("Loco", "Alelos observados", "Alelos mantidos")
  )
```

Das `r nrow(allele_audit_full)` colunas alélicas inicialmente codificadas, `r sum(allele_audit_full$Keep_allele)` atendem simultaneamente ao intervalo de frequência e à exigência de variação positiva. A tabela mostra, para cada loco, quantos alelos foram observados e quantos permanecem na matriz de marcadores.

### 4.3 Distribuição das frequências alélicas

O histograma complementa a tabela anterior ao mostrar onde se concentram as frequências das colunas alélicas e como essa distribuição se relaciona à decisão final do filtro. O eixo horizontal cobre todo o intervalo possível de frequência, de 0 a 1, dividido em classes de largura 0,05. As linhas pontilhadas marcam os limites de frequência de 0,05 e 0,95, enquanto as cores GDocs representam a decisão final de manutenção ou remoção.

É importante distinguir essas duas informações: as linhas mostram apenas o critério de frequência, mas a cor incorpora também a exigência de desvio-padrão de dosagem positivo. Assim, a classificação visual de uma coluna não deve ser inferida apenas pela posição em relação às linhas verticais.

```{r grafico-frequencias-alelicas, fig.height=5, fig.alt="Histograma das frequências das colunas alélicas SSR, com linhas pontilhadas em 0,05 e 0,95 e cores GDocs indicando a decisão final de manutenção ou remoção."}
ggplot(
  allele_audit_full,
  aes(
    x = Allele_frequency,
    fill = factor(
      Keep_allele,
      levels = c(TRUE, FALSE),
      labels = c("Mantida", "Removida")
    )
  )
) +
  geom_histogram(
    binwidth = 0.05,
    boundary = 0
  ) +
  geom_vline(
    xintercept = c(
      ALLELE_FREQUENCY_MIN,
      1 - ALLELE_FREQUENCY_MIN
    ),
    linetype = 2,
    linewidth = 0.6
  ) +
  scale_x_continuous(
    limits = c(0, 1),
    breaks = seq(0, 1, 0.2),
    labels = paste0(seq(0, 100, 20), "%"),
    expand = expansion(mult = c(0, 0))
  ) +
  scale_fill_gdocs(name = "Decisão") +
  labs(
    x = "Frequência alélica",
    y = "Número de colunas alélicas",
    title = "Distribuição das frequências alélicas",
    subtitle = "As linhas pontilhadas marcam 5% e 95%; a cor representa a decisão final do filtro",
    caption = "A retenção exige simultaneamente frequência entre 0,05 e 0,95 e variação positiva da dosagem."
  ) +
  theme_gdocs() +
  theme(legend.position = "top")
```

As frequências observadas variam de `r sprintf("%.3f", min(allele_audit_full$Allele_frequency, na.rm = TRUE))` a `r sprintf("%.3f", max(allele_audit_full$Allele_frequency, na.rm = TRUE))`. A posição de cada barra mostra a faixa de frequência das colunas alélicas, enquanto a cor informa o resultado conjunto dos critérios de retenção. As linhas pontilhadas servem apenas como referência para o limite de frequência; uma coluna também precisa apresentar `Dosage_sd > 0` para permanecer em `dosage_full`.

## 5. Matriz de marcadores

### 5.1 Imputação das dosagens ausentes

As dosagens ausentes são imputadas pela média da respectiva coluna, calculada no painel genotípico completo. Primeiro são calculadas as médias das colunas retidas. Em seguida, `which(..., arr.ind = TRUE)` identifica a linha e a coluna de cada célula ausente; o índice da coluna permite recuperar diretamente a média do marcador correspondente. Assim, todas as ausências são substituídas pela mesma regra sem criar uma nova categoria genotípica e sem utilizar informação fenotípica.

A tabela compara a matriz antes e depois da imputação, mostrando tanto o número total de dosagens ausentes quanto quantas colunas ainda contêm pelo menos uma ausência.

```{r imputacao-dosagens}
# Calcula a média de cada coluna de dosagem no painel genotípico completo.
marker_means_full <- colMeans(
  dosage_full,
  na.rm = TRUE
)

# Localiza todas as células ausentes e substitui cada uma pela média de sua coluna.
dosage_full_imputed <- dosage_full
missing_dosage_positions <- which(
  is.na(dosage_full_imputed),
  arr.ind = TRUE
)

dosage_full_imputed[missing_dosage_positions] <-
  marker_means_full[missing_dosage_positions[, "col"]]

# Compara a completude da matriz antes e depois da imputação.
data.frame(
  Etapa = c("Antes da imputação", "Depois da imputação"),
  Dosagens_ausentes = c(
    nrow(missing_dosage_positions),
    sum(is.na(dosage_full_imputed))
  ),
  Colunas_com_ausencias = c(
    sum(colSums(is.na(dosage_full)) > 0),
    sum(colSums(is.na(dosage_full_imputed)) > 0)
  )
) |>
  tabela_html(
    caption = "Completude das dosagens antes e depois da imputação",
    col.names = c("Etapa", "Dosagens ausentes", "Colunas com ausências")
  )
```

Antes da imputação, `r nrow(missing_dosage_positions)` células estavam ausentes em `r sum(colSums(is.na(dosage_full)) > 0)` colunas de dosagem. Depois da substituição pelas médias correspondentes, restam `r sum(is.na(dosage_full_imputed))` valores ausentes. A transformação utiliza somente a informação genotípica disponível no painel completo.

### 5.2 Centralização e construção de M

Depois da imputação, cada coluna é centralizada subtraindo exatamente a mesma média armazenada em `marker_means_full`. A matriz resultante é denotada por \(\mathbf M\). Suas colunas são centralizadas, mas não padronizadas para variância unitária.

Nas posições originalmente ausentes, a dosagem imputada é igual à média da própria coluna. Ao subtrair essa mesma média, essas posições assumem valor zero em `M`. Portanto, zero representa ausência de desvio em relação à média da coluna, e não uma nova classe genotípica. Imputação e centralização usam informação genotípica dos 150 candidatos; nenhum fenótipo de validação participa dessas operações.

```{r matriz-marcadores}
M_full <- sweep(
  dosage_full_imputed,
  2,
  marker_means_full,
  FUN = "-"
)
```

### 5.3 Dimensões, centralização e posto de M

O resumo de `M` verifica quatro propriedades básicas: número de indivíduos, número de colunas alélicas retidas, posto da matriz e máxima média absoluta das colunas. O posto representa o número de direções linearmente independentes em `M`, enquanto uma média absoluta próxima de zero confirma numericamente que a centralização foi aplicada como planejado.

```{r resumo-matriz-m}
data.frame(
  Linhas = nrow(M_full),
  Colunas = ncol(M_full),
  Posto = qr(M_full)$rank,
  Max_media_absoluta = max(abs(colMeans(M_full)))
) |>
  tabela_html(
    digits = 8,
    caption = "Dimensões e centralização da matriz de marcadores",
    col.names = c("Linhas", "Colunas", "Posto", "Máxima média absoluta da coluna")
  )
```

A matriz `M` possui `r nrow(M_full)` linhas e `r ncol(M_full)` colunas de dosagem retidas. Seu posto é `r qr(M_full)$rank`, inferior ao número de colunas porque dosagens pertencentes ao mesmo loco podem apresentar dependência linear. A maior média absoluta das colunas é `r format(max(abs(colMeans(M_full))), scientific = TRUE, digits = 3)`, confirmando a centralização numérica depois da imputação.

## 6. Matriz de relacionamento genômico

### 6.1 Definição e escala de G

Seja \(p_j\) a frequência do alelo representado pela coluna \(j\). Utilizando
uma escala do tipo VanRaden baseada em frequências alélicas
[@vanraden2008efficient], a matriz aditiva de relacionamento genômico é
calculada por

\[
\mathbf G =
\frac{\mathbf M\mathbf M^{\mathsf T}}
{\sum_j 2p_j(1-p_j)}.
\]

Como um loco SSR pode originar várias colunas alélicas, essas colunas não devem ser interpretadas como marcadores independentes. Quando todos os alelos de um mesmo loco diploide permanecem representados, suas dosagens somam 2 em cada indivíduo. Depois da centralização, os desvios dessas colunas somam zero, produzindo uma dependência linear estrutural entre elas.

Essa dependência não impede a construção de `G`. A matriz `G` não exige a inversão de `M` nem a estimação separada de um coeficiente identificável para cada coluna alélica. Em vez disso, o produto cruzado `M M^T` agrega, para cada par de indivíduos, a concordância entre seus perfis de desvios de dosagem. Assim, um loco multialélico contribui para o relacionamento por meio do conjunto de seus alelos, enquanto a dependência interna entre as colunas permanece uma propriedade esperada da codificação.

### 6.2 Construção da matriz G

As frequências alélicas usadas na escala são obtidas das médias das dosagens, pois a dosagem média corresponde a \(2p_j\). Para cada coluna alélica, o termo \(2p_j(1-p_j)\) fornece uma escala de variabilidade baseada em sua frequência; a soma desses termos forma um denominador global para todas as colunas. Como `M` é centralizada, mas não padronizada coluna a coluna, esse denominador transforma o produto cruzado bruto em uma escala comum de relacionamento genômico.

Para dois indivíduos, uma célula fora da diagonal de \(\mathbf M\mathbf M^{\mathsf T}\) é o produto interno de seus perfis de dosagem centralizada. Desvios na mesma direção contribuem positivamente, enquanto desvios em direções opostas contribuem negativamente. Após a divisão pelo denominador, as células fora da diagonal de `G` descrevem o relacionamento genômico relativo entre pares de indivíduos, tomando as frequências alélicas deste painel como referência. Um valor negativo indica menor similaridade genômica relativa a essa referência, e não uma relação biologicamente antagônica.

Na diagonal, cada indivíduo é comparado consigo mesmo; por isso, os elementos diagonais resumem sua similaridade genômica consigo próprio na escala adotada. Como a normalização é global e não força individualmente cada diagonal, esses valores não precisam ser exatamente iguais a 1. A matriz resultante é simetrizada numericamente antes da avaliação de seus autovalores.

```{r matriz-relacionamento}
# Recupera p_j a partir da média da dosagem, que corresponde a 2p_j.
allele_frequencies_full <- marker_means_full / 2

# Calcula a escala de VanRaden a partir das frequências das colunas alélicas.
denominator_full <- sum(
  2 *
    allele_frequencies_full *
    (1 - allele_frequencies_full)
)


# Converte produtos de dosagens centralizadas em relacionamento genômico escalonado.
G_full <- tcrossprod(M_full) / denominator_full

# Registra a assimetria numérica do produto cruzado antes da correção de arredondamento.
maximum_G_asymmetry_before_symmetrization <- max(
  abs(G_full - t(G_full))
)

# Remove apenas diferenças numéricas de simetria.
G_full <- (G_full + t(G_full)) / 2

dimnames(G_full) <- list(ids, ids)

# Guarda somente o menor autovalor, que é o diagnóstico utilizado adiante.
minimum_eigenvalue_G_full <- min(
  eigen(
    G_full,
    symmetric = TRUE,
    only.values = TRUE
  )$values
)
```

### 6.3 Diagnósticos numéricos de G

O denominador informa a escala usada na construção de `G`. A média da diagonal resume o relacionamento de cada indivíduo consigo mesmo nessa escala e não é forçada a ser exatamente 1. Para que o diagnóstico de simetria não seja tautológico, a assimetria numérica é medida no produto cruzado escalonado antes da simetrização; esse valor deve ser próximo de zero. Como `G` é construída por produto cruzado, ela é semidefinida positiva em teoria; por isso, um menor autovalor ligeiramente negativo, quando restrito à precisão numérica, deve ser interpretado como arredondamento e não como evidência de relacionamento negativo.

```{r resumo-matriz-g}
# Resume o denominador, a diagonal, a simetria e o menor autovalor da matriz genômica G.
data.frame(
  Quantidade = c(
    "Denominador sum 2p(1-p)",
    "Média da diagonal",
    "Máxima assimetria antes da simetrização",
    "Menor autovalor"
  ),
  Valor = c(
    denominator_full,
    mean(diag(G_full)),
    maximum_G_asymmetry_before_symmetrization,
    minimum_eigenvalue_G_full
  )
) |>
  tabela_html(
    digits = 8,
    caption = "Resumo numérico da matriz de relacionamento genômico"
  )
```

Antes da simetrização, a assimetria máxima do produto cruzado escalonado é `r format(maximum_G_asymmetry_before_symmetrization, scientific = TRUE, digits = 3)`, mostrando a magnitude do erro numérico que é removido pela média com a transposta. A média da diagonal de `G` é `r sprintf("%.3f", mean(diag(G_full)))` e o menor autovalor é `r format(minimum_eigenvalue_G_full, scientific = TRUE, digits = 3)`. Valores negativos de magnitude muito pequena são compatíveis com erro numérico de arredondamento.

## 7. Matriz de efeitos fixos

Família é o único efeito fixo categórico. Como `metadata$FAM` já é um fator, `model.matrix(~ FAM)` usa diretamente seus níveis para construir a matriz de desenho. Na codificação de contrastes padrão do R, `X` contém uma coluna de intercepto e `nlevels(FAM) - 1` colunas indicadoras, suficientes para representar as diferenças entre famílias sem tratar `FAM` como variável numérica.

O primeiro diagnóstico resume somente a estrutura de `X`. Em seguida, uma pequena prévia coloca `IND` e `FAM` ao lado das colunas da matriz, permitindo observar como o intercepto e os indicadores representam os primeiros indivíduos. A comparação conjunta entre `X`, `M` e `G` fica concentrada no inventário final da Seção 10, evitando repetir aqui diagnósticos já apresentados para `M` e `G`.

No Módulo 03, a coluna de intercepto será removida de `X` porque o BGLR já ajusta intercepto automaticamente; manter ambos duplicaria o mesmo efeito constante.

```{r matriz-efeitos-fixos}
# Constrói a matriz de desenho do único efeito fixo categórico da análise.
X <- model.matrix(
  ~ FAM,
  data = metadata
)

rownames(X) <- ids

# Resume a estrutura própria da matriz de efeitos fixos.
data.frame(
  Quantidade = c(
    "Indivíduos",
    "Níveis de FAM",
    "Colunas de X",
    "Posto de X"
  ),
  Valor = c(
    nrow(X),
    nlevels(metadata$FAM),
    ncol(X),
    qr(X)$rank
  )
) |>
  tabela_html(caption = "Estrutura da matriz de efeitos fixos X")

# Mostra como família, intercepto e indicadores aparecem para os primeiros indivíduos.
data.frame(
  IND = ids[1:6],
  FAM = metadata$FAM[1:6],
  X[1:6, , drop = FALSE],
  check.names = FALSE
) |>
  tabela_html(caption = "Prévia da codificação de família na matriz X")
```

A matriz `X` possui `r nrow(X)` linhas, `r ncol(X)` colunas e posto `r qr(X)$rank`. Como `FAM` possui `r nlevels(metadata$FAM)` níveis, a codificação contém um intercepto e `r ncol(X) - 1` indicadores de família. A prévia torna essa representação explícita sem antecipar novamente os diagnósticos de `M` e `G`.

## 8. Desenho da validação cruzada

### 8.1 Cenário de avaliação

A estratificação por família direciona a avaliação para a predição entre indivíduos da população de melhoramento representada. Não se trata de um desenho leave-family-out e, portanto, o desempenho não representa famílias inteiramente novas.

### 8.2 Construção dos folds estratificados

Os 150 indivíduos são distribuídos em cinco grupos de validação. A alocação é realizada família por família: os indivíduos da família atual são primeiro embaralhados; em seguida, os folds são ordenados pela carga total acumulada, com uma ordem aleatória usada apenas para desempatar cargas iguais. Os membros da família são então distribuídos ciclicamente nessa ordem. Dessa forma, o algoritmo combina representação das famílias com equilíbrio do tamanho total dos folds.

A semente fixa preserva exatamente a mesma partição entre execuções. Como as chamadas de `sample()` fazem parte da regra de desempate e do embaralhamento dentro de família, sua sequência é mantida explicitamente no código. A mesma tabela `cv_folds` será usada para todas as dez características e todos os métodos.

```{r folds-validacao-cruzada}
# Define os parâmetros da validação cruzada imediatamente antes da construção dos folds.
N_FOLDS <- 5L
SEED_CV <- 20260723L

set.seed(SEED_CV)

# Inicializa a família de cada indivíduo, sua atribuição de fold e a carga acumulada dos folds.
family <- droplevels(metadata$FAM)
folds <- integer(length(ids))
fold_load <- integer(N_FOLDS)

for (family_level in levels(family)) {
  # Embaralha os indivíduos da família atual.
  family_indices <- sample(
    which(family == family_level)
  )

  # Sorteia uma ordem usada apenas para desempatar folds com a mesma carga acumulada.
  random_tie_order <- sample(seq_len(N_FOLDS))

  ordered_folds <- order(
    fold_load,
    match(seq_len(N_FOLDS), random_tie_order)
  )

  # Distribui ciclicamente os indivíduos da família segundo a ordem dos folds.
  family_labels <- rep(
    ordered_folds,
    length.out = length(family_indices)
  )

  folds[family_indices] <- family_labels

  # Atualiza a carga total antes de processar a próxima família.
  fold_load <- fold_load + tabulate(
    family_labels,
    nbins = N_FOLDS
  )
}

# Registra a partição que será usada diretamente no Módulo 03.
cv_folds <- data.frame(
  IND = ids,
  FAM = as.character(metadata$FAM),
  Fold = folds
)
```

Ao final da alocação, `cv_folds` contém `r nrow(cv_folds)` linhas, uma para cada candidato, e associa cada indivíduo a exatamente um dos cinco folds. Os diagnósticos das subseções seguintes avaliam separadamente o tamanho dos folds e o equilíbrio das famílias.

### 8.3 Tamanhos de treinamento e validação

Depois que a partição está definida, o número de indivíduos em cada fold é contado diretamente a partir de `cv_folds$Fold`. Para cada rodada, esse total corresponde ao conjunto de validação; os demais indivíduos formam o conjunto de treinamento.

```{r tamanhos-folds}
fold_sizes <- tabulate(
  cv_folds$Fold,
  nbins = N_FOLDS
)

fold_summary <- data.frame(
  Fold = seq_len(N_FOLDS),
  Training_n = length(ids) - fold_sizes,
  Validation_n = fold_sizes
)

tabela_html(
  fold_summary,
  col.names = c("Fold", "N treinamento", "N validação"),
  caption = "Tamanhos amostrais da validação cruzada"
)
```

Todos os cinco folds contêm `r unique(fold_summary$Validation_n)` indivíduos de validação e `r unique(fold_summary$Training_n)` indivíduos de treinamento. A tabela torna visível que o tamanho amostral permanece constante entre as cinco rodadas.

### 8.4 Equilíbrio das famílias entre os folds

O segundo diagnóstico cruza a família usada na estratificação com o fold atribuído. Para cada família, `family_balance` calcula a diferença entre sua maior e sua menor contagem nos cinco folds. Como os membros de cada família são distribuídos ciclicamente pela ordem dos folds, essa diferença deve ser no máximo uma unidade.

```{r familias-por-fold}
family_fold_table <- table(
  Familia = family,
  Fold = cv_folds$Fold
)

family_balance <- apply(family_fold_table, 1, max) -
  apply(family_fold_table, 1, min)

# Mostra simultaneamente as contagens por fold e o diagnóstico max-min de cada família.
data.frame(
  Familia = rownames(family_fold_table),
  as.data.frame.matrix(family_fold_table),
  Diferenca_max_min = as.integer(family_balance),
  check.names = FALSE
) |>
  tabela_html(
    caption = "Distribuição das famílias entre os folds",
    col.names = c(
      "Família",
      paste0("Fold ", seq_len(N_FOLDS)),
      "Diferença max-min"
    )
  )
```

A maior diferença entre a contagem máxima e mínima de uma mesma família nos cinco folds é `r max(family_balance)` indivíduo. Assim, a tabela permite verificar tanto a presença de cada família nos folds quanto a qualidade do equilíbrio obtido pela estratificação.

### 8.5 Uso dos folds no ajuste dos modelos

A tabela `cv_folds` identifica quais indivíduos serão mascarados em cada rodada de validação. Para o fold `k`, os 30 indivíduos com `Fold == k` têm seus fenótipos substituídos por `NA`, enquanto os outros 120 fornecem fenótipos de treinamento. Esse procedimento é repetido para cada característica e método.

`X`, `M` e `G` permanecem fixas e incluem os 150 candidatos genotipados, de acordo com o cenário transdutivo descrito no início do módulo. Consequentemente, cada indivíduo recebe uma predição quando seu próprio fenótipo está mascarado, produzindo posteriormente uma predição out-of-fold; isso não equivale a predizer uma população genotípica externa.

A tabela abaixo apresenta uma amostra da atribuição dos indivíduos aos folds. O objeto completo `cv_folds` mantém os 150 candidatos e registra, para cada um, o fold usado no Módulo 03 para definir quais fenótipos serão mascarados em cada rodada.

```{r exemplo-folds}
cv_folds |>
  arrange(Fold, FAM, IND) |>
  head(15) |>
  tabela_html(caption = "Exemplo da atribuição dos indivíduos aos folds")
```

As 15 linhas exibidas permitem verificar a estrutura da atribuição sem modificar `cv_folds`, que mantém os 150 indivíduos e será usado diretamente no Módulo 03.

## 9. Mapa de calor do relacionamento genômico

O mapa de calor apresenta as 22.500 células de `G` em uma única visão. A diagonal reúne o relacionamento de cada indivíduo consigo mesmo; fora da diagonal, cada célula representa o relacionamento genômico relativo entre um par de candidatos. Valores próximos de zero indicam relacionamento próximo à referência definida pelas frequências alélicas do próprio painel, enquanto valores negativos e positivos indicam, respectivamente, menor e maior similaridade relativa a essa referência.

Os indivíduos permanecem na ordem original de `G`: não é aplicado agrupamento hierárquico, seriação ou outra reordenação para produzir blocos visuais. A escala de preenchimento é contínua e utiliza a paleta GDocs; a legenda marca explicitamente o menor valor observado, zero e o maior valor observado. Assim, padrões de intensidade podem ser usados como diagnóstico descritivo da estrutura de relacionamento, mas não constituem um teste de agrupamento ou de estrutura populacional.

```{r grafico-relacionamento-genomico, fig.width=8, fig.height=8, fig.alt="Mapa de calor quadrado da matriz de relacionamento genômico G dos 150 indivíduos, na ordem original e sem agrupamento, com escala contínua GDocs indicando relacionamentos relativos negativos, próximos de zero e positivos."}
# Converte G diretamente para formato longo e encaminha os dados ao gráfico, sem criar um objeto intermediário.
as.data.frame(as.table(G_full)) |>
  setNames(c("Individuo_1", "Individuo_2", "Relacionamento")) |>
  ggplot(
    aes(
      x = Individuo_1,
      y = Individuo_2,
      fill = Relacionamento
    )
  ) +
  geom_raster() +
  scale_x_discrete(
    breaks = NULL,
    expand = c(0, 0)
  ) +
  scale_y_discrete(
    breaks = NULL,
    expand = c(0, 0)
  ) +
  scale_fill_gradientn(
    colours = ggthemes::gdocs_pal()(7),
    breaks = c(
      min(G_full),
      0,
      max(G_full)
    ),
    labels = function(x) sprintf("%.2f", x),
    name = "Relacionamento
relativo"
  ) +
  coord_fixed() +
  labs(
    x = "Indivíduos na ordem original",
    y = "Indivíduos na ordem original",
    title = "Matriz aditiva de relacionamento genômico",
    subtitle = "Sem agrupamento ou reordenação; zero representa a referência relativa do painel",
    caption = "A diagonal representa autorrelacionamento; as demais células representam relacionamentos genômicos entre pares."
  ) +
  theme_gdocs() +
  theme(
    legend.position = "top",
    axis.ticks = element_blank()
  )
```

O mapa preserva a estrutura completa de `G` e a ordem original dos candidatos. A diagonal tende a concentrar valores de autorrelacionamento, enquanto as células fora da diagonal mostram a variação do relacionamento entre pares em torno da referência zero. Como nenhuma reordenação é aplicada, regiões visualmente semelhantes refletem a ordem já existente nos dados e devem ser interpretadas apenas como padrões descritivos, não como grupos inferidos pelo gráfico.

## 10. Diagnósticos das matrizes construídas

### 10.1 Dependência estrutural e posto de M

Todas as colunas alélicas que atendem aos filtros declarados são mantidas; nenhuma categoria é descartada artificialmente apenas para impor posto completo. Quando todos os alelos de um loco permanecem representados, suas dosagens somam 2 em cada indivíduo diploide e existe uma dependência linear exata entre essas colunas. Por isso, coeficientes de alelos individuais não são interpretados isoladamente; os módulos seguintes se concentram nas predições e nos valores genômicos.

As `r ncol(M_full)` colunas de dosagem não representam `r ncol(M_full)` dimensões independentes. Para cada loco com \(k_l\) colunas alélicas mantidas, a condição diploide permite no máximo \(k_l-1\) direções independentes entre essas colunas. O limite estrutural de posto de `M` soma essas contribuições entre locos e é comparado ao posto observado para verificar se existem dependências lineares adicionais.

### 10.2 Verificações numéricas consolidadas

A propriedade diploide da codificação é verificada antes do filtro das colunas alélicas: para cada loco SSR mantido no Módulo 01, as dosagens de todos os alelos originalmente codificados para um genótipo observado devem somar 2. Chamadas SSR ausentes são excluídas dessa verificação, em vez de serem imputadas para esse fim.

A reconstrução de `G` repete a construção completa da Seção 6: produto cruzado de `M`, divisão pelo denominador e a mesma simetrização numérica. Assim, a diferença entre `G_full` e `G_reconstructed` verifica a consistência da matriz final efetivamente utilizada, enquanto `maximum_G_asymmetry_before_symmetrization`, calculado anteriormente, quantifica separadamente a assimetria numérica existente antes dessa correção. O inventário também reúne centralização, dimensões, postos, tamanhos dos folds, diagonal e menor autovalor.

```{r diagnostico-matrizes}
# Calcula o limite de posto imposto pelas dependências entre alelos do mesmo loco.
structural_rank_bound_M <- sum(
  table(
    allele_audit_full$Locus[
      allele_audit_full$Keep_allele
    ]
  ) - 1L
)

# Reconstrói exatamente a matriz G usada na análise, incluindo a simetrização numérica.
G_reconstructed <- tcrossprod(M_full) / denominator_full
G_reconstructed <- (G_reconstructed + t(G_reconstructed)) / 2

maximum_G_reconstruction_difference <- max(
  abs(G_full - G_reconstructed)
)

# Verifica a soma diploide usando todos os alelos originalmente codificados de cada loco.
maximum_dosage_sum_error <- 0

for (locus_name in unique(allele_audit_full$Locus)) {
  locus_columns <- allele_audit_full$Marker[
    allele_audit_full$Locus == locus_name
  ]

  observed_rows <- !is.na(ssr_full[, locus_name])

  locus_dosage_sum_error <- max(
    abs(
      rowSums(
        dosage_full_raw[
          observed_rows,
          locus_columns,
          drop = FALSE
        ]
      ) - 2
    )
  )

  maximum_dosage_sum_error <- max(
    maximum_dosage_sum_error,
    locus_dosage_sum_error
  )
}

# Mantém o inventário numérico para exportação e reutilização independente da formatação HTML.
matrix_inventory <- data.frame(
  Item = c(
    "individuals",
    "x_rows",
    "x_columns",
    "x_rank",
    "m_rows",
    "m_columns",
    "m_rank",
    "m_structural_rank_bound",
    "m_max_abs_column_mean",
    "max_diploid_dosage_sum_error",
    "g_max_reconstruction_difference",
    "g_rows",
    "g_columns",
    "g_rank",
    "cv_folds",
    "training_individuals_per_fold",
    "validation_individuals_per_fold",
    "g_max_asymmetry_before_symmetrization",
    "g_mean_diagonal",
    "g_min_eigenvalue"
  ),
  Value = c(
    length(ids),
    nrow(X),
    ncol(X),
    qr(X)$rank,
    nrow(M_full),
    ncol(M_full),
    qr(M_full)$rank,
    structural_rank_bound_M,
    max(abs(colMeans(M_full))),
    maximum_dosage_sum_error,
    maximum_G_reconstruction_difference,
    nrow(G_full),
    ncol(G_full),
    qr(G_full)$rank,
    N_FOLDS,
    length(ids) - unique(fold_sizes),
    unique(fold_sizes),
    maximum_G_asymmetry_before_symmetrization,
    mean(diag(G_full)),
    minimum_eigenvalue_G_full
  )
)

# Formata somente a cópia encaminhada à tabela; `matrix_inventory` permanece numérico.
matrix_inventory |>
  mutate(
    Item = case_match(
      Item,
      "individuals" ~ "Indivíduos",
      "x_rows" ~ "Linhas de X",
      "x_columns" ~ "Colunas de X",
      "x_rank" ~ "Posto de X",
      "m_rows" ~ "Linhas de M",
      "m_columns" ~ "Colunas de M",
      "m_rank" ~ "Posto de M",
      "m_structural_rank_bound" ~ "Limite estrutural de posto de M",
      "m_max_abs_column_mean" ~ "Máxima média absoluta das colunas de M",
      "max_diploid_dosage_sum_error" ~ "Erro máximo da soma das dosagens por loco",
      "g_max_reconstruction_difference" ~ "Diferença máxima na reconstrução de G",
      "g_rows" ~ "Linhas de G",
      "g_columns" ~ "Colunas de G",
      "g_rank" ~ "Posto de G",
      "cv_folds" ~ "Folds",
      "training_individuals_per_fold" ~ "Indivíduos de treinamento por fold",
      "validation_individuals_per_fold" ~ "Indivíduos de validação por fold",
      "g_max_asymmetry_before_symmetrization" ~ "Máxima assimetria de G antes da simetrização",
      "g_mean_diagonal" ~ "Média da diagonal de G",
      "g_min_eigenvalue" ~ "Menor autovalor de G"
    ),
    Value = case_when(
      row_number() %in% c(1:8, 12:17) ~ sprintf("%.0f", Value),
      row_number() %in% c(9:11, 18, 20) ~ format(
        Value,
        scientific = TRUE,
        digits = 3
      ),
      TRUE ~ sprintf("%.3f", Value)
    )
  ) |>
  tabela_html(
    col.names = c("Item", "Valor"),
    caption = "Resumo das matrizes e da validação cruzada"
  )
```

O inventário final reúne em uma única tabela os diagnósticos apresentados ao longo do módulo. Para os dados analisados, `M` possui `r ncol(M_full)` colunas e posto `r qr(M_full)$rank`, comparado ao limite estrutural `r structural_rank_bound_M`; o erro máximo da soma diploide é `r format(maximum_dosage_sum_error, scientific = TRUE, digits = 3)` e a diferença máxima na reconstrução completa de `G` é `r format(maximum_G_reconstruction_difference, scientific = TRUE, digits = 3)`. Os cinco folds mantêm os mesmos tamanhos de treinamento e validação.

## 11. Gravação das matrizes e dos folds

O arquivo `matrices_object.rds` reúne as matrizes, fenótipos alinhados, metadados, frequências, folds e parâmetros necessários ao Módulo 03. Como PT e EN executam o mesmo fluxo científico, os artefatos compartilhados desta seção são mantidos independentes do idioma: `matrices_object.rds`, `cv_folds.csv`, `fold_summary.csv` e `allele_audit_full.csv` já usam estruturas comuns, enquanto `matrix_inventory.csv` passa a armazenar identificadores estáveis e neutros no campo `Item`. Os rótulos traduzidos existem somente nas tabelas HTML da Seção 10. Assim, a ordem de renderização PT/EN não altera o conteúdo científico dos arquivos em `output/matrices/`.

```{r salvamento-objetos-matriciais}
dir.create(
  here("output", "matrices"),
  recursive = TRUE,
  showWarnings = FALSE
)

# Reúne matrizes, metadados, frequências e folds no objeto persistido pelo módulo.
matrices_object <- list(
  ids = ids,
  metadata = metadata,
  phenotypes = phenotypes,
  trait_dictionary = trait_dictionary,
  X = X,
  M = M_full,
  G = G_full,
  cv_folds = cv_folds,
  fold_summary = fold_summary,
  locus_audit = locus_audit_full,
  allele_audit = allele_audit_full,
  marker_means = marker_means_full,
  allele_frequencies = allele_frequencies_full,
  denominator = denominator_full,
  # Registra os parâmetros e limites necessários para reproduzir esta etapa.
  settings = list(
    n_folds = N_FOLDS,
    seed_cv = SEED_CV,
    call_rate_min = preprocessing$settings$call_rate_min,
    allele_frequency_min = ALLELE_FREQUENCY_MIN,
    fixed_effects = "FAM"
  )
)

# Salva o objeto RDS que será lido diretamente pelo Módulo 03.
saveRDS(
  matrices_object,
  here("output", "matrices", "matrices_object.rds")
)

# Exporta diagnósticos tabulares em CSV para inspeção independente do objeto RDS.
write.csv(cv_folds, here("output", "matrices", "cv_folds.csv"), row.names = FALSE)
write.csv(fold_summary, here("output", "matrices", "fold_summary.csv"), row.names = FALSE)
write.csv(
  allele_audit_full,
  here("output", "matrices", "allele_audit_full.csv"),
  row.names = FALSE
)
write.csv(
  matrix_inventory,
  here("output", "matrices", "matrix_inventory.csv"),
  row.names = FALSE
)
```

## 12. Próxima etapa

O Módulo 02 entrega ao Módulo 03 um contrato único e reproduzível: `X`, `M`, `G` e `cv_folds` são armazenados em `matrices_object.rds`, com as mesmas definições para as versões PT e EN. No Módulo 03, esses objetos permanecem fixos e somente os fenótipos dos indivíduos do fold de validação são mascarados em cada ajuste.

A partir desse contrato, o próximo módulo ajusta RR-BLUP, BayesA, BayesB, BayesB2, BayesC, Lasso Bayesiano e GBLUP usando exatamente os mesmos cinco folds para as dez características. Assim, a comparação entre métodos parte da mesma representação genômica e da mesma partição de validação construída neste módulo.

<div style="display:grid; grid-template-columns:1fr auto 1fr; align-items:center; gap:1rem; margin-top:2rem; padding-top:1rem; border-top:1px solid #ddd;">
<a href="01_preprocessing_pt.html">← Módulo 01 — Pré-processamento</a>
<a href="02_matrices_en.html" style="text-align:center;">English</a>
<a href="03_models_pt.html" style="text-align:right;">Módulo 03 — Ajuste dos modelos →</a>
</div>
