---
title: "Construção das matrizes para seleção genômica em mamoeiro"
author:
  - Costa, W. G.^[Weverton Gomes da Costa, Pós-Doutorando, Departamento de Estatística - Universidade Federal de Viçosa, weverton.costa@ufv.br]
date: "`r Sys.Date()`"
site: workflowr::wflow_site
url: https://wevertongomescosta.github.io/Bayesian-ridge-regression-papaya/
bibliography: ../REFERENCES.bib
link-citations: true
output:
  workflowr::wflow_html:
    toc: true
    toc_depth: 3
    toc_float: true
    code_download: true
    code_folding: show
editor_options:
  chunk_output_type: console
github-repo: WevertonGomesCosta/Bayesian-ridge-regression-papaya
---

```{r setup, include=FALSE}
knitr::opts_chunk$set(
  echo = TRUE,
  warning = FALSE,
  message = FALSE,
  cache = FALSE,
  fig.align = "center",
  out.width = "100%"
)
```

## 1. Objetivo

Neste módulo, os genótipos SSR pré-processados são convertidos em dosagens
alélicas. A partir dessas dosagens são construídas a matriz de marcadores
centralizada `M`, a matriz aditiva de relacionamento genômico `G` e a matriz de
efeitos fixos `X`, contendo apenas família além do intercepto. Também são
definidos cinco folds de validação cruzada estratificados por família.

As matrizes são construídas uma única vez com os 150 indivíduos e permanecem
inalteradas entre os folds. No Módulo 03, somente o vetor fenotípico será
mascarado para formar os conjuntos de treinamento e validação.

Como os candidatos de todos os folds já estão genotipados, a filtragem dos
marcadores, as frequências alélicas, a imputação pela média, `M` e `G` são
definidas a partir do painel genotípico completo e depois mantidas fixas. Nenhum
fenótipo de validação participa dessas etapas. Esse desenho corresponde a um
cenário transdutivo de candidatos genotipados e não deve ser interpretado como
validação externa em uma nova população genotípica.

O módulo produz quatro componentes reutilizados diretamente no Módulo 03: a matriz de efeitos fixos `X`, a matriz centralizada de marcadores `M`, a matriz de relacionamento genômico `G` e a tabela `cv_folds`, que identifica o fold de validação de cada indivíduo. Os diagnósticos verificam a codificação alélica, a centralização, o relacionamento genômico e a estratificação por família.

## 2. Pacotes e objeto de entrada

Os pacotes utilizados neste módulo têm funções distintas:

- `dplyr`: seleção, transformação e resumo das tabelas;
- `tidyr`: reorganização dos dados para diagnósticos e gráficos;
- `ggplot2`: construção dos gráficos de frequências, folds e relacionamento genômico;
- `knitr`: formatação de tabelas em documentos R Markdown;
- `here`: construção de caminhos de arquivos independentes do diretório local do computador.

```{r pacotes, warning=FALSE, message=FALSE}
library(dplyr)   # Manipulação, transformação e resumo de tabelas.
library(tidyr)   # Reorganização dos dados entre formatos.
library(ggplot2) # Construção de gráficos e mapas de calor.
library(knitr)   # Formatação de tabelas e saídas do R Markdown.
library(here)    # Construção de caminhos portáveis dentro do projeto.
```

```{r formatacao-tabelas, include=FALSE}
tabela_html <- function(x, caption = NULL, digits = getOption("digits"), col.names = NA) {
  tabela <- knitr::kable(
    x,
    format = "html",
    caption = caption,
    digits = digits,
    col.names = col.names,
    table.attr = paste0(
      'class="table table-striped table-hover" ',
      'style="width:100%; margin-bottom:0;"'
    )
  )
  knitr::asis_output(
    paste0(
      '<div style="width:100%; overflow-x:auto; margin-bottom:1.25rem;">',
      tabela,
      '</div>'
    )
  )
}
```

O objeto `preprocessing_object.rds`, produzido no Módulo 01, fornece os indivíduos, fenótipos, famílias e locos SSR que entram na construção das matrizes.

Três parâmetros são definidos neste módulo:

- `N_FOLDS = 5`: divide os 150 indivíduos em cinco grupos de validação com 30 indivíduos cada e 120 indivíduos de treinamento. Cada indivíduo participa uma única vez da validação; não se trata de validação cruzada repetida.
- `SEED_CV = 20260723`: reproduz exatamente a mesma alocação estratificada dos indivíduos entre os folds. A semente controla apenas a reprodutibilidade da partição e não possui interpretação inferencial.
- `ALLELE_FREQUENCY_MIN = 0.05`: mantém colunas alélicas com frequência entre 0,05 e 0,95, desde que também apresentem variação de dosagem positiva. Alelos muito raros ou praticamente fixados não entram em `M`.

O limite de taxa de chamada é recuperado do Módulo 01 porque o filtro de locos já foi aplicado antes da construção das dosagens alélicas.

```{r objeto-entrada}
# Define os caminhos e carrega o objeto de pré-processamento usado para construir as matrizes.
PREPROCESSING_FILE <- here(
  "output",
  "preprocessing",
  "preprocessing_object.rds"
)

OUTPUT_DIR <- here(
  "output",
  "matrices"
)

# Usa cinco folds: 30 indivíduos em validação e 120 em treinamento por fold.
N_FOLDS <- 5L
# Fixa apenas a reprodutibilidade da alocação estratificada por família.
SEED_CV <- 20260723L
# Exclui alelos com frequência abaixo de 5% ou acima de 95%.
ALLELE_FREQUENCY_MIN <- 0.05

dir.create(OUTPUT_DIR, recursive = TRUE, showWarnings = FALSE)

preprocessing <- readRDS(PREPROCESSING_FILE)

ids <- preprocessing$ids
metadata <- preprocessing$metadata
phenotypes <- preprocessing$phenotypes
ssr_raw <- preprocessing$ssr_raw
locus_audit_full <- preprocessing$locus_audit
trait_dictionary <- preprocessing$trait_dictionary
# Recupera, para rastreabilidade, o limiar de taxa de chamada aplicado no Módulo 01.
CALL_RATE_MIN <- preprocessing$settings$call_rate_min
```

Antes da codificação dos marcadores, a tabela seguinte confere a estrutura recebida do Módulo 01: número de indivíduos e características, quantidade de locos antes e depois do controle de qualidade e número de famílias. A comparação confirma que o objeto recebido contém a estrutura esperada; nenhum novo filtro é aplicado nessa etapa.

```{r resumo-entrada}
# Resume as dimensões e categorias do objeto de pré-processamento recebido pelo módulo.
data.frame(
  Item = c(
    "Indivíduos",
    "Características fenotípicas",
    "Locos SSR originais",
    "Locos SSR mantidos",
    "Famílias"
  ),
  Valor = c(
    length(ids),
    ncol(phenotypes),
    ncol(ssr_raw),
    sum(locus_audit_full$Keep_locus),
    nlevels(metadata$FAM)
  )
) |>
  tabela_html(caption = "Dados de entrada para a construção das matrizes")
```

A conferência mostra `r length(ids)` indivíduos, `r ncol(phenotypes)` características fenotípicas, `r ncol(ssr_raw)` locos SSR originais e `r sum(locus_audit_full$Keep_locus)` locos mantidos após o controle de qualidade do Módulo 01. As famílias permanecem representadas por `r nlevels(metadata$FAM)` níveis de `FAM`.

## 3. Codificação das dosagens alélicas

Cada código SSR contém dois rótulos alélicos. O código `12`, por exemplo, representa uma cópia do alelo 1 e uma cópia do alelo 2, enquanto `22` representa duas cópias do alelo 2. Para cada alelo observado em cada loco mantido, a dosagem de um indivíduo é calculada como a soma de duas funções indicadoras: uma para cada posição alélica do genótipo. Assim, a coluna assume 0, 1 ou 2 conforme o indivíduo carregue zero, uma ou duas cópias daquele alelo.

Uma coluna é criada para cada combinação loco–alelo, e chamadas SSR ausentes permanecem como `NA` até a etapa de imputação. Antes de qualquer filtragem de colunas alélicas, as dosagens de todos os alelos de um loco diploide somam 2 para cada genótipo observado. Essa propriedade será usada posteriormente como diagnóstico da codificação.

A codificação é construída em etapas que correspondem diretamente às operações do código:

1. **Seleção dos locos mantidos.** `locus_audit_full$Locus[locus_audit_full$Keep_locus]` usa o vetor lógico `Keep_locus` para recuperar somente os nomes aprovados no controle de qualidade. Em seguida, `ssr_raw[, retained_loci_full, drop = FALSE]` mantém todas as linhas e apenas essas colunas; `drop = FALSE` preserva a estrutura matricial mesmo quando a seleção contém poucas colunas.
2. **Separação dos dois alelos do código SSR.** Para um código como `12`, `floor(codes / 10)` retorna o algarismo das dezenas, isto é, o primeiro alelo (`1`). O operador `%%` devolve o resto da divisão inteira; assim, `codes %% 10` retorna o algarismo das unidades, correspondente ao segundo alelo (`2`).
3. **Contagem das cópias de cada alelo.** As comparações `allele_1 == allele` e `allele_2 == allele` indicam se o alelo está presente em cada posição. `as.numeric()` converte `TRUE` em 1 e `FALSE` em 0; a soma das duas posições produz a dosagem 0, 1 ou 2. Quando o código SSR é ausente, a dosagem é mantida como `NA`.
4. **Montagem da matriz.** Cada vetor de dosagem é armazenado em uma lista. Ao final, `do.call(cbind, dosage_parts_full)` combina esses vetores como colunas de uma única matriz, enquanto `bind_rows(allele_map_parts_full)` reúne os metadados que ligam cada coluna ao loco e ao alelo de origem.

```{r codificacao-dosagens}
# Expande cada loco multialélico em colunas de dosagem por alelo e registra a origem de cada coluna.
retained_loci_full <- locus_audit_full$Locus[
  locus_audit_full$Keep_locus
]

ssr_full <- ssr_raw[
  ,
  retained_loci_full,
  drop = FALSE
]

dosage_parts_full <- list()
allele_map_parts_full <- list()
marker_counter_full <- 0L

for (j in seq_len(ncol(ssr_full))) {
  # Separa os dois alelos codificados em cada genótipo SSR.
  codes <- ssr_full[, j]
  allele_1 <- floor(codes / 10)
  allele_2 <- codes %% 10

  # Lista os alelos observados no loco atual.
  observed_alleles <- sort(
    unique(
      c(
        allele_1[!is.na(codes)],
        allele_2[!is.na(codes)]
      )
    )
  )

  for (allele in observed_alleles) {
    marker_counter_full <- marker_counter_full + 1L

    # Conta 0, 1 ou 2 cópias do alelo em cada indivíduo.
    dosage <-
      as.numeric(allele_1 == allele) +
      as.numeric(allele_2 == allele)
    dosage[is.na(codes)] <- NA_real_

    # Cria um identificador único para a combinação entre loco e alelo.
    marker_name <- paste0(
      colnames(ssr_full)[j],
      "__A",
      allele
    )

    dosage_parts_full[[marker_counter_full]] <- dosage
    allele_map_parts_full[[marker_counter_full]] <- data.frame(
      Locus = colnames(ssr_full)[j],
      Allele = allele,
      Marker = marker_name
    )
  }
}

dosage_full_raw <- do.call(cbind, dosage_parts_full)
allele_audit_full <- bind_rows(allele_map_parts_full)

rownames(dosage_full_raw) <- ids
colnames(dosage_full_raw) <- allele_audit_full$Marker
rownames(allele_audit_full) <- NULL

# Mostra uma prévia das colunas de dosagem obtidas.
as.data.frame(dosage_full_raw[1:6, 1:8]) |>
  tabela_html(caption = "Prévia das dosagens alélicas")
```

A codificação gera `r ncol(dosage_full_raw)` colunas de dosagem a partir dos `r ncol(ssr_full)` locos mantidos. Em cada coluna, os valores 0, 1 e 2 indicam o número de cópias do alelo identificado após `__A`; `NA` indica uma chamada SSR ausente. Um mesmo loco pode originar mais de duas colunas quando apresenta mais de dois alelos no painel.

## 4. Frequências alélicas e retenção das colunas de dosagem

A frequência de uma coluna alélica é calculada como a média das dosagens observadas dividida por 2, pois cada indivíduo diploide pode contribuir com duas cópias do alelo. O cálculo ignora `NA` nesta etapa, de modo que a frequência usa apenas chamadas disponíveis.

São mantidas colunas com frequência entre 0,05 e 0,95 e desvio-padrão de dosagem positivo. Os limites inferior e superior são simétricos: removem alelos muito raros e colunas praticamente fixadas, enquanto `Dosage_sd > 0` garante variação observável. O filtro atua sobre colunas de dosagem alélica; ele não remove indivíduos.

No código, `colMeans(dosage_full_raw, na.rm = TRUE) / 2` calcula simultaneamente a frequência de todas as colunas: `na.rm = TRUE` exclui chamadas ausentes do cálculo da média e a divisão por 2 converte a dosagem média, que varia de 0 a 2, em frequência alélica entre 0 e 1. O laço com `sd(..., na.rm = TRUE)` calcula o desvio-padrão de cada coluna. Por fim, `is.finite()` impede que resultados não finitos sejam aceitos antes de aplicar os limites de frequência e a condição `Dosage_sd > 0`.

```{r controle-frequencias-alelicas}
# Calcula frequência e variabilidade das dosagens para filtrar colunas alélicas informativas.
allele_audit_full$Allele_frequency <-
  colMeans(dosage_full_raw, na.rm = TRUE) / 2

dosage_sd_full <- numeric(ncol(dosage_full_raw))

for (j in seq_len(ncol(dosage_full_raw))) {
  dosage_sd_full[j] <- sd(
    dosage_full_raw[, j],
    na.rm = TRUE
  )
}

allele_audit_full$Dosage_sd <- dosage_sd_full

allele_audit_full$Keep_allele <-
  is.finite(allele_audit_full$Allele_frequency) &
  allele_audit_full$Allele_frequency >= ALLELE_FREQUENCY_MIN &
  allele_audit_full$Allele_frequency <= (1 - ALLELE_FREQUENCY_MIN) &
  is.finite(allele_audit_full$Dosage_sd) &
  allele_audit_full$Dosage_sd > 0

# Seleciona as colunas alélicas que atendem aos filtros de frequência e variação de dosagem.
retained_markers_full <- allele_audit_full$Marker[
  allele_audit_full$Keep_allele
]

dosage_full <- dosage_full_raw[
  ,
  retained_markers_full,
  drop = FALSE
]

# Resume os resultados no objeto `allele_summary_full`.
allele_summary_full <- allele_audit_full |>
  group_by(Locus) |>
  summarise(
    Alelos_observados = n(),
    Alelos_mantidos = sum(Keep_allele),
    .groups = "drop"
  )

tabela_html(
  allele_summary_full,
  caption = "Colunas de dosagem alélica por loco SSR"
)
```

Das `r nrow(allele_audit_full)` colunas alélicas inicialmente codificadas, `r sum(allele_audit_full$Keep_allele)` atendem simultaneamente ao intervalo de frequência e à exigência de variação positiva. A tabela mostra, para cada loco, quantos alelos foram observados e quantos permanecem na matriz de marcadores.

O histograma mostra onde se concentram as frequências das colunas alélicas. As linhas verticais marcam 0,05 e 0,95, e o preenchimento indica a decisão final de retenção, que também exige variação de dosagem positiva. As 20 classes são apenas uma escolha de resolução visual e não participam do filtro.

```{r grafico-frequencias-alelicas, fig.height=5}
# Mostra a distribuição das frequências alélicas e os limites usados no filtro.
ggplot(
  allele_audit_full,
  aes(
    x = Allele_frequency,
    fill = Keep_allele
  )
) +
  geom_histogram(
    # Usa 20 classes apenas para padronizar a resolução visual do histograma.
    bins = 20,
    position = "identity",
    alpha = 0.7
  ) +
  geom_vline(
    # Marca no gráfico os limites inferior e superior da frequência alélica.
    xintercept = c(
      ALLELE_FREQUENCY_MIN,
      1 - ALLELE_FREQUENCY_MIN
    ),
    linetype = 2
  ) +
  labs(
    x = "Frequência alélica",
    y = "Colunas de dosagem alélica",
    fill = "Mantido",
    title = "Distribuição das frequências alélicas"
  ) +
  theme_bw()
```

As frequências observadas variam de `r sprintf("%.3f", min(allele_audit_full$Allele_frequency, na.rm = TRUE))` a `r sprintf("%.3f", max(allele_audit_full$Allele_frequency, na.rm = TRUE))`. As barras classificadas como não mantidas correspondem a colunas que falham em pelo menos um dos critérios definidos; as linhas tracejadas mostram apenas os limites de frequência.

## 5. Matriz de marcadores

As dosagens ausentes são substituídas pela média da respectiva coluna calculada no painel genotípico completo. `marker_means_full <- colMeans(dosage_full, na.rm = TRUE)` calcula uma média para cada coluna. Dentro do laço, `is.na(dosage_full_imputed[, j])` identifica as posições ausentes da coluna `j`, que recebem `marker_means_full[j]`.

Depois da imputação, `sweep(dosage_full_imputed, 2, marker_means_full, FUN = "-")` centraliza as dosagens. O argumento `2` indica que a operação é feita por colunas, e `FUN = "-"` subtrai de cada valor a média correspondente. Como a mesma média foi usada na imputação, uma dosagem imputada passa a valer exatamente zero em `M`: ela representa ausência de desvio em relação à frequência média da coluna, e não uma nova classe genotípica.

A matriz resultante é denotada por \(\mathbf M\). Suas colunas são centralizadas, mas não padronizadas para variância unitária. A imputação utiliza somente informação genotípica dos 150 candidatos; nenhum fenótipo de validação entra no cálculo.

```{r matriz-marcadores}
# Imputa dosagens ausentes pelas médias, centraliza as colunas e constrói a matriz de marcadores M.
marker_means_full <- colMeans(
  dosage_full,
  na.rm = TRUE
)

dosage_full_imputed <- dosage_full

for (j in seq_len(ncol(dosage_full_imputed))) {
  # Localiza as dosagens ausentes na coluna atual.
  missing_values <- is.na(dosage_full_imputed[, j])

  # Imputa a média da coluna.
  dosage_full_imputed[
    missing_values,
    j
  ] <- marker_means_full[j]
}

# Centraliza cada coluna da matriz de dosagens.
M_full <- sweep(
  dosage_full_imputed,
  2,
  marker_means_full,
  FUN = "-"
)
```

O resumo de `M` verifica quatro propriedades básicas. O número de linhas deve coincidir com os 150 candidatos; o número de colunas corresponde às dosagens alélicas retidas; o posto revela as dependências lineares entre colunas; e a máxima média absoluta deve ficar próxima de zero, confirmando a centralização numérica.

```{r resumo-matriz-m}
data.frame(
  Linhas = nrow(M_full),
  Colunas = ncol(M_full),
  Posto = qr(M_full)$rank,
  Max_media_absoluta = max(abs(colMeans(M_full)))
) |>
  tabela_html(
    digits = 8,
    caption = "Dimensões e centralização da matriz de marcadores"
  )
```

A matriz `M` possui `r nrow(M_full)` linhas e `r ncol(M_full)` colunas de dosagem retidas. Seu posto é `r qr(M_full)$rank`, inferior ao número de colunas porque dosagens pertencentes ao mesmo loco podem apresentar dependência linear. A maior média absoluta das colunas é `r format(max(abs(colMeans(M_full))), scientific = TRUE, digits = 3)`, confirmando a centralização numérica.

## 6. Matriz de relacionamento genômico

Seja \(p_j\) a frequência do alelo representado pela coluna \(j\). Utilizando
uma escala do tipo VanRaden baseada em frequências alélicas
[@vanraden2008efficient], a matriz aditiva de relacionamento genômico é
calculada por

\[
\mathbf G =
\frac{\mathbf M\mathbf M^{\mathsf T}}
{\sum_j 2p_j(1-p_j)}.
\]

No código, `allele_frequencies_full <- marker_means_full / 2` recupera \(p_j\) porque a média da dosagem corresponde a \(2p_j\). `tcrossprod(M_full)` calcula diretamente \(\mathbf M\mathbf M^{\mathsf T}\), isto é, um produto entre indivíduos a partir das colunas centralizadas. A divisão por `denominator_full` aplica a escala definida na fórmula. Depois, `(G_full + t(G_full)) / 2` remove apenas pequenas diferenças numéricas entre elementos simétricos, e `eigen(..., symmetric = TRUE, only.values = TRUE)` obtém os autovalores usados no diagnóstico de semidefinição positiva.

```{r matriz-relacionamento}
# Recupera p_j a partir da média da dosagem, que corresponde a 2p_j.
allele_frequencies_full <- marker_means_full / 2

# Calcula a escala de VanRaden a partir das frequências das colunas alélicas.
denominator_full <- sum(
  2 *
    allele_frequencies_full *
    (1 - allele_frequencies_full)
)

# Converte produtos de dosagens centralizadas em relacionamento genômico escalonado.
G_full <- tcrossprod(M_full) / denominator_full

# Remove apenas diferenças numéricas de simetria.
G_full <- (G_full + t(G_full)) / 2

dimnames(G_full) <- list(ids, ids)

eigenvalues_G_full <- eigen(
  G_full,
  symmetric = TRUE,
  only.values = TRUE
)$values
```

O denominador informa a escala usada na construção de `G`. A média da diagonal resume o relacionamento de cada indivíduo consigo mesmo nessa escala e não é forçada a ser exatamente 1. A diferença de simetria deve ser próxima de zero. Como `G` é construída por produto cruzado, ela é semidefinida positiva em teoria; por isso, um menor autovalor ligeiramente negativo, quando restrito à precisão numérica, deve ser interpretado como arredondamento e não como evidência de relacionamento negativo.

```{r resumo-matriz-g}
# Resume o denominador, a diagonal, a simetria e o menor autovalor da matriz genômica G.
data.frame(
  Quantidade = c(
    "Denominador sum 2p(1-p)",
    "Média da diagonal",
    "Máxima diferença de simetria",
    "Menor autovalor"
  ),
  Valor = c(
    denominator_full,
    mean(diag(G_full)),
    max(abs(G_full - t(G_full))),
    min(eigenvalues_G_full)
  )
) |>
  tabela_html(
    digits = 8,
    caption = "Resumo numérico da matriz de relacionamento genômico"
  )
```

A matriz `G` é numericamente simétrica, com diferença máxima de `r format(max(abs(G_full - t(G_full))), scientific = TRUE, digits = 3)`. A média da diagonal é `r sprintf("%.3f", mean(diag(G_full)))` e o menor autovalor é `r format(min(eigenvalues_G_full), scientific = TRUE, digits = 3)`. Valores negativos de magnitude muito pequena são compatíveis com erro numérico de arredondamento.

## 7. Matriz de efeitos fixos

Família é o único efeito fixo categórico. Com `~ FAM`, `model.matrix()` usa a codificação de contrastes padrão do R: cria uma coluna de intercepto e colunas indicadoras suficientes para representar as diferenças entre os níveis de família em relação a uma categoria de referência. Assim, `X` incorpora a estrutura familiar sem tratar `FAM` como variável numérica.

No Módulo 03, a coluna de intercepto será removida de `X` porque o BGLR já ajusta intercepto automaticamente; manter ambos duplicaria o mesmo efeito constante.

```{r matriz-efeitos-fixos}
# Constrói a matriz de desenho do único efeito fixo categórico da análise.
X <- model.matrix(
  ~ FAM,
  data = metadata
)

rownames(X) <- ids

data.frame(
  Matriz = c("X", "M", "G"),
  Linhas = c(nrow(X), nrow(M_full), nrow(G_full)),
  Colunas = c(ncol(X), ncol(M_full), ncol(G_full)),
  Posto = c(qr(X)$rank, qr(M_full)$rank, qr(G_full)$rank)
) |>
  tabela_html(caption = "Dimensões e postos das matrizes analíticas")
```

`X`, `M` e `G` têm `r length(ids)` linhas, garantindo a mesma ordem dos indivíduos. `X` contém o intercepto e as colunas necessárias para representar `FAM`; `M` contém as dosagens centralizadas; e `G` é uma matriz quadrada de relacionamento entre todos os indivíduos.

## 8. Cinco folds estratificados por família

A estratificação por família direciona a avaliação para a predição entre
indivíduos da população de melhoramento representada. Não se trata de um
desenho leave-family-out e, portanto, o desempenho não representa famílias
inteiramente novas.

Os 150 indivíduos são divididos em cinco grupos de validação de 30 indivíduos. A construção é feita família por família e pode ser acompanhada diretamente pelas funções usadas no código:

1. `which(family == family_level)` localiza os indivíduos da família atual e `sample()` embaralha suas posições.
2. `seq_len(N_FOLDS)` gera os números dos cinco folds. Uma segunda chamada a `sample()` cria uma ordem aleatória usada somente para desempatar folds com a mesma carga acumulada.
3. `order(fold_load, match(seq_len(N_FOLDS), random_tie_order))` prioriza primeiro os folds menos preenchidos e usa a ordem aleatória apenas quando duas cargas são iguais.
4. `rep(ordered_folds, length.out = length(family_indices))` repete ciclicamente essa ordem até produzir um rótulo de fold para cada membro da família.
5. `tabulate(family_labels, nbins = N_FOLDS)` conta quantos indivíduos acabaram de ser enviados a cada fold e atualiza `fold_load`.

Esse procedimento espalha os membros de cada família entre os folds ao mesmo tempo que mantém os tamanhos totais equilibrados.

A semente fixa preserva exatamente a mesma partição entre execuções. A mesma tabela de folds será usada para todas as dez características e todos os métodos; portanto, diferenças entre modelos não decorrem de partições de validação diferentes.

```{r folds-validacao-cruzada}
# Inicializa a partição estratificada e controla a carga total acumulada de cada fold.
set.seed(SEED_CV)

family <- droplevels(metadata$FAM)
folds <- integer(length(ids))
fold_load <- integer(N_FOLDS)

for (family_level in levels(family)) {
  # Embaralha os indivíduos da família atual.
  family_indices <- sample(
    which(family == family_level)
  )

  # Define uma ordem aleatória para desempatar folds com a mesma carga.
  random_tie_order <- sample(seq_len(N_FOLDS))

  ordered_folds <- order(
    fold_load,
    match(seq_len(N_FOLDS), random_tie_order)
  )

  # Distribui os indivíduos da família entre os cinco folds.
  family_labels <- rep(
    ordered_folds,
    length.out = length(family_indices)
  )

  folds[family_indices] <- family_labels

  fold_load <- fold_load + tabulate(
    family_labels,
    nbins = N_FOLDS
  )
}

fold_sizes <- tabulate(folds, nbins = N_FOLDS)

family_fold_table <- table(
  Familia = family,
  Fold = folds
)

# Quantifica, em cada família, a maior diferença no número de indivíduos entre folds.
family_balance <- apply(family_fold_table, 1, max) -
  apply(family_fold_table, 1, min)

cv_folds <- data.frame(
  IND = ids,
  FAM = as.character(metadata$FAM),
  Fold = folds
)

fold_summary <- data.frame(
  Fold = seq_len(N_FOLDS),
  Training_n = length(ids) - fold_sizes,
  Validation_n = fold_sizes
)

tabela_html(
  fold_summary,
  col.names = c("Fold", "N treinamento", "N validação"),
  caption = "Tamanhos amostrais da validação cruzada"
)
```

Todos os cinco folds contêm `r unique(fold_summary$Validation_n)` indivíduos de validação e `r unique(fold_summary$Training_n)` indivíduos de treinamento. Assim, o tamanho amostral é constante entre as cinco rodadas.

A tabela família × fold permite verificar diretamente a estratificação. Para cada família, as contagens entre folds devem ser tão equilibradas quanto permite seu tamanho amostral; a quantidade `family_balance`, calculada anteriormente, mede a diferença entre a maior e a menor contagem daquela família. Como o algoritmo distribui os membros ciclicamente, essa diferença é no máximo uma unidade para cada família.

```{r familias-por-fold}
tabela_html(
  as.data.frame.matrix(family_fold_table),
  caption = "Número de indivíduos de cada família em cada fold"
)
```

A maior diferença entre a contagem máxima e mínima de uma mesma família nos cinco folds é `r max(family_balance)` indivíduo. Esse resultado confirma que a estratificação distribui cada família de forma tão equilibrada quanto permite seu tamanho.

O mapa de calor apresenta a mesma tabela família × fold de forma visual: cada célula mostra explicitamente o número de indivíduos e o preenchimento facilita identificar desequilíbrios. Ele é um diagnóstico da partição, não uma medida adicional de desempenho preditivo.

```{r grafico-familias-folds, fig.height=7}
# Reorganiza a tabela família × fold e constrói o gráfico de distribuição dos indivíduos.
family_fold_long <- as.data.frame(family_fold_table)

ggplot(
  family_fold_long,
  aes(
    x = factor(Fold),
    y = Familia,
    fill = Freq
  )
) +
  geom_tile() +
  geom_text(aes(label = Freq)) +
  labs(
    x = "Fold",
    y = "Família",
    fill = "Indivíduos",
    title = "Distribuição das famílias entre os folds"
  ) +
  theme_bw()
```

O mapa de calor confirma visualmente o equilíbrio mostrado na tabela: as contagens de uma mesma família diferem, no máximo, pela unidade indicada acima. A figura descreve a composição dos folds e não altera a partição já definida.

## 9. Uso dos folds no ajuste dos modelos

A tabela `cv_folds` identifica quais indivíduos serão mascarados em cada rodada de validação. Para o fold `k`, os 30 indivíduos com `Fold == k` têm seus fenótipos substituídos por `NA`, enquanto os outros 120 fornecem fenótipos de treinamento. Esse procedimento é repetido para cada característica e método.

`X`, `M` e `G` permanecem fixas e incluem os 150 candidatos genotipados, de acordo com o cenário transdutivo descrito no início do módulo. Consequentemente, cada indivíduo recebe uma predição quando seu próprio fenótipo está mascarado, produzindo posteriormente uma predição out-of-fold; isso não equivale a predizer uma população genotípica externa.

A tabela abaixo mostra as primeiras atribuições após ordenar por fold, família e indivíduo. Ela serve apenas para tornar a estrutura de `cv_folds` concreta: a coluna `Fold` é a única informação usada no Módulo 03 para decidir quais fenótipos serão mascarados em cada rodada.

```{r exemplo-folds}
cv_folds |>
  arrange(Fold, FAM, IND) |>
  head(15) |>
  tabela_html(caption = "Exemplo da atribuição dos indivíduos aos folds")
```

A prévia mostra apenas 15 linhas ordenadas para facilitar a inspeção. A tabela completa `cv_folds` mantém os 150 indivíduos e será usada diretamente no Módulo 03.

## 10. Mapa de calor do relacionamento genômico

O mapa de calor permite inspecionar a estrutura completa de `G`: a diagonal representa o relacionamento de cada indivíduo consigo mesmo e as células fora da diagonal representam relacionamento genômico entre pares. Os indivíduos permanecem na ordem original do objeto; não é aplicado agrupamento hierárquico nem reordenação para produzir blocos visuais. Assim, padrões aparentes podem sugerir estrutura de relacionamento, mas o gráfico não constitui um teste de agrupamento ou de estrutura populacional.

```{r grafico-relacionamento-genomico, fig.height=8}
# Converte G para formato longo e constrói o mapa de calor do relacionamento genômico.
G_long <- as.data.frame(as.table(G_full))
names(G_long) <- c("Individuo_1", "Individuo_2", "Relacionamento")

ggplot(
  G_long,
  aes(
    x = Individuo_1,
    y = Individuo_2,
    fill = Relacionamento
  )
) +
  geom_raster() +
  scale_x_discrete(breaks = NULL) +
  scale_y_discrete(breaks = NULL) +
  labs(
    x = "Indivíduos",
    y = "Indivíduos",
    fill = "G",
    title = "Matriz aditiva de relacionamento genômico"
  ) +
  theme_bw()
```

O mapa de calor sintetiza os relacionamentos pareados presentes em `G`. Como a ordem dos indivíduos é mantida e nenhum agrupamento é aplicado, regiões de maior ou menor intensidade devem ser interpretadas como padrões descritivos de relacionamento, e não como grupos inferidos pelo gráfico.

## 11. Diagnósticos das matrizes construídas

Todas as colunas alélicas que atendem aos filtros declarados são mantidas; nenhuma categoria é descartada artificialmente apenas para impor posto completo. Quando todos os alelos de um loco permanecem representados, suas dosagens somam 2 em cada indivíduo diploide e existe uma dependência linear exata entre essas colunas. Por isso, coeficientes de alelos individuais não são interpretados isoladamente; os módulos seguintes se concentram nas predições e nos valores genômicos.

No conjunto de dados analisado, as 72 colunas de dosagem não representam 72 dimensões independentes. O posto teórico é calculado por `sum(table(...)- 1L)`: `table()` conta quantas colunas alélicas foram mantidas em cada loco, subtrair 1 fornece \(k_l-1\) para cada loco e `sum()` reúne essas contribuições. O posto observado de `M` é então comparado a esse valor.

A propriedade diploide é verificada loco a loco com `rowSums(...) - 2`: `rowSums()` soma as dosagens alélicas mantidas de cada indivíduo e a diferença em relação a 2 deve ser numericamente nula. A centralização é verificada pelas médias das colunas de `M`, e `tcrossprod(M_full) / denominator_full` reconstrói `G` para comparação com a matriz armazenada. Simetria, posto, diagonal e menor autovalor completam a checagem numérica de `G`.

```{r diagnostico-matrizes}
# Verifica dimensões, postos, dependências lineares e propriedades numéricas de X, M e G.
theoretical_rank_M <- sum(
  table(
    allele_audit_full$Locus[
      allele_audit_full$Keep_allele
    ]
  ) - 1L
)

maximum_M_column_mean <- max(abs(colMeans(M_full)))

G_reconstructed <- tcrossprod(M_full) / denominator_full
maximum_G_reconstruction_difference <- max(
  abs(G_full - G_reconstructed)
)

locus_names <- unique(
  allele_audit_full$Locus[
    allele_audit_full$Keep_allele
  ]
)

dosage_sum_error <- numeric(length(locus_names))

for (j in seq_along(locus_names)) {
  # Seleciona as colunas de dosagem pertencentes ao mesmo loco.
  locus_columns <- allele_audit_full$Marker[
    allele_audit_full$Keep_allele &
      allele_audit_full$Locus == locus_names[j]
  ]

  # Em um indivíduo diploide, a soma das dosagens do loco é igual a 2.
  dosage_sum_error[j] <- max(
    abs(
      rowSums(
        dosage_full_imputed[
          ,
          locus_columns,
          drop = FALSE
        ]
      ) - 2
    )
  )
}

maximum_dosage_sum_error <- max(dosage_sum_error)

matrix_inventory <- data.frame(
  Item = c(
    "Indivíduos",
    "Linhas de X",
    "Colunas de X",
    "Posto de X",
    "Linhas de M",
    "Colunas de M",
    "Posto de M",
    "Posto teórico de M",
    "Máxima média absoluta das colunas de M",
    "Erro máximo da soma das dosagens por loco",
    "Diferença máxima na reconstrução de G",
    "Linhas de G",
    "Colunas de G",
    "Posto de G",
    "Folds",
    "Indivíduos de treinamento por fold",
    "Indivíduos de validação por fold",
    "Diferença máxima de simetria de G",
    "Média da diagonal de G",
    "Menor autovalor de G"
  ),
  Value = c(
    length(ids),
    nrow(X),
    ncol(X),
    qr(X)$rank,
    nrow(M_full),
    ncol(M_full),
    qr(M_full)$rank,
    theoretical_rank_M,
    maximum_M_column_mean,
    maximum_dosage_sum_error,
    maximum_G_reconstruction_difference,
    nrow(G_full),
    ncol(G_full),
    qr(G_full)$rank,
    N_FOLDS,
    length(ids) - unique(fold_sizes),
    unique(fold_sizes),
    max(abs(G_full - t(G_full))),
    mean(diag(G_full)),
    min(eigenvalues_G_full)
  )
)

tabela_html(
  matrix_inventory,
  digits = 8,
  col.names = c("Item", "Valor"),
  caption = "Resumo das matrizes e da validação cruzada"
)
```

O inventário final reúne em uma única tabela as verificações anteriores. Para os dados analisados, `M` possui `r ncol(M_full)` colunas e posto `r qr(M_full)$rank`, igual ao posto teórico `r theoretical_rank_M`; a soma das dosagens por loco e a reconstrução de `G` apresentam erros máximos próximos de zero, e os cinco folds mantêm os mesmos tamanhos de treinamento e validação.

## 12. Gravação das matrizes e dos folds

O arquivo `matrices_object.rds` é a interface principal com o Módulo 03: reúne matrizes, fenótipos alinhados, metadados, frequências, folds e parâmetros em um único objeto com suas classes preservadas. Os CSVs são saídas de inspeção para consultar a alocação dos folds, o resumo dos tamanhos amostrais, a auditoria das colunas alélicas e o inventário numérico sem precisar abrir o RDS.

```{r salvamento-objetos-matriciais}
# Reúne matrizes, metadados, frequências e folds no objeto persistido pelo módulo.
matrices_object <- list(
  ids = ids,
  metadata = metadata,
  phenotypes = phenotypes,
  trait_dictionary = trait_dictionary,
  X = X,
  M = M_full,
  G = G_full,
  cv_folds = cv_folds,
  fold_summary = fold_summary,
  locus_audit = locus_audit_full,
  allele_audit = allele_audit_full,
  marker_means = marker_means_full,
  allele_frequencies = allele_frequencies_full,
  denominator = denominator_full,
  # Registra os parâmetros e limites necessários para reproduzir esta etapa.
  settings = list(
    n_folds = N_FOLDS,
    seed_cv = SEED_CV,
    call_rate_min = CALL_RATE_MIN,
    allele_frequency_min = ALLELE_FREQUENCY_MIN,
    fixed_effects = "FAM"
  )
)

# Salva o objeto RDS que será lido diretamente pelo Módulo 03.
saveRDS(
  matrices_object,
  file.path(OUTPUT_DIR, "matrices_object.rds")
)

# Exporta diagnósticos tabulares em CSV para inspeção independente do objeto RDS.
write.csv(cv_folds, file.path(OUTPUT_DIR, "cv_folds.csv"), row.names = FALSE)
write.csv(fold_summary, file.path(OUTPUT_DIR, "fold_summary.csv"), row.names = FALSE)
write.csv(
  allele_audit_full,
  file.path(OUTPUT_DIR, "allele_audit_full.csv"),
  row.names = FALSE
)
write.csv(
  matrix_inventory,
  file.path(OUTPUT_DIR, "matrix_inventory.csv"),
  row.names = FALSE
)
```

## 13. Próxima etapa

O Módulo 03 utiliza `X`, `M`, `G` e os cinco folds para ajustar RR-BLUP,
BayesA, BayesB, BayesB2, BayesC, Lasso Bayesiano e GBLUP. Em cada ajuste,
somente os fenótipos dos indivíduos de validação são mascarados.

<div style="display:flex; justify-content:space-between; gap:1rem; margin-top:2rem; padding-top:1rem; border-top:1px solid #ddd;">
<a href="01_preprocessing_pt.html">← Módulo 01 — Pré-processamento</a>
<a href="03_models_pt.html">Módulo 03 — Ajuste dos modelos →</a>
</div>
