---
title: "Construção das matrizes para seleção genômica em mamoeiro"
author:
  - Costa, W. G.^[Weverton Gomes da Costa, Pós-Doutorando, Departamento de Estatística - Universidade Federal de Viçosa, weverton.costa@ufv.br]
date: "`r Sys.Date()`"
site: workflowr::wflow_site
url: https://wevertongomescosta.github.io/Bayesian-ridge-regression-papaya/
bibliography: ../REFERENCES.bib
link-citations: true
output:
  workflowr::wflow_html:
    toc: true
    toc_depth: 3
    toc_float: true
    code_download: true
    code_folding: show
editor_options:
  chunk_output_type: console
github-repo: WevertonGomesCosta/Bayesian-ridge-regression-papaya
---

O chunk oculto a seguir define apenas opções de renderização compartilhadas por esta página. Ele não carrega os objetos analíticos, não constrói matrizes e não interfere na validação cruzada.

```{r setup, include=FALSE}
knitr::opts_chunk$set(
  echo = TRUE,
  warning = FALSE,
  message = FALSE,
  cache = FALSE,
  fig.align = "center",
  out.width = "100%"
)
```

## 1. Objetivo

Neste módulo, os genótipos SSR pré-processados são convertidos em dosagens
alélicas. A partir dessas dosagens são construídas a matriz de marcadores
centralizada `M`, a matriz aditiva de relacionamento genômico `G` e a matriz de
efeitos fixos `X`, contendo apenas família além do intercepto. Também são
definidos cinco folds de validação cruzada estratificados por família.

As matrizes são construídas uma única vez com os 150 indivíduos e permanecem
inalteradas entre os folds. No Módulo 03, somente o vetor fenotípico será
mascarado para formar os conjuntos de treinamento e validação.

Como os candidatos de todos os folds já estão genotipados, a filtragem dos
marcadores, as frequências alélicas, a imputação pela média, `M` e `G` são
definidas a partir do painel genotípico completo e depois mantidas fixas. Nenhum
fenótipo de validação participa dessas etapas. Esse desenho corresponde a um
cenário transdutivo de candidatos genotipados e não deve ser interpretado como
validação externa em uma nova população genotípica.

Ao final do módulo, o leitor terá quatro componentes que serão reutilizados diretamente no Módulo 03: a matriz de efeitos fixos `X`, a matriz centralizada de marcadores `M`, a matriz de relacionamento genômico `G` e a tabela `cv_folds` que identifica o fold de validação de cada indivíduo. Os diagnósticos apresentados ao longo da página verificam se a codificação alélica, a centralização, o relacionamento genômico e a estratificação por família são coerentes com esse desenho.

## 2. Pacotes e objeto de entrada

O primeiro chunk carrega somente os pacotes necessários para manipulação dos objetos, reorganização tabular, gráficos, tabelas e caminhos portáveis. Nenhuma matriz é criada nesta etapa.

```{r pacotes}
suppressPackageStartupMessages({
  library(dplyr)
  library(tidyr)
  library(ggplot2)
  library(knitr)
  library(here)
})
```

A etapa seguinte carrega o objeto de pré-processamento e fixa os parâmetros usados na construção das matrizes e da validação cruzada.

São definidos cinco folds porque, com 150 indivíduos, a partição 5-fold produz 30 indivíduos de validação e 120 de treinamento em cada fold, mantendo a estratificação por família. Cada indivíduo aparece exatamente uma vez em validação; trata-se de uma única partição estratificada em cinco folds, e não de validação cruzada repetida. `SEED_CV = 20260723` serve apenas para reproduzir a mesma alocação dos indivíduos e não possui interpretação inferencial.

O limite `ALLELE_FREQUENCY_MIN = 0.05` mantém colunas alélicas com frequência entre 0,05 e 0,95, desde que também apresentem variação de dosagem positiva. Assim, alelos muito raros ou praticamente fixados não entram em `M`. O limite de taxa de chamada é herdado do Módulo 01 para registrar a mesma regra de controle de qualidade; os locos já chegam a este módulo com essa decisão aplicada.

```{r objeto-entrada}
# Define os caminhos e carrega o objeto de pré-processamento usado para construir as matrizes.
PREPROCESSING_FILE <- here(
  "output",
  "preprocessing",
  "preprocessing_object.rds"
)

OUTPUT_DIR <- here(
  "output",
  "matrices"
)

# Usa cinco folds: 30 indivíduos em validação e 120 em treinamento por fold.
N_FOLDS <- 5L
# Fixa apenas a reprodutibilidade da alocação estratificada por família.
SEED_CV <- 20260723L
# Exclui alelos com frequência abaixo de 5% ou acima de 95%.
ALLELE_FREQUENCY_MIN <- 0.05

dir.create(OUTPUT_DIR, recursive = TRUE, showWarnings = FALSE)

preprocessing <- readRDS(PREPROCESSING_FILE)

ids <- preprocessing$ids
metadata <- preprocessing$metadata
phenotypes <- preprocessing$phenotypes
ssr_raw <- preprocessing$ssr_raw
locus_audit_full <- preprocessing$locus_audit
trait_dictionary <- preprocessing$trait_dictionary
# Recupera, para rastreabilidade, o limiar de taxa de chamada aplicado no Módulo 01.
CALL_RATE_MIN <- preprocessing$settings$call_rate_min
```

Antes da codificação dos marcadores, a tabela seguinte confere a estrutura recebida do Módulo 01: número de indivíduos e características, quantidade de locos antes e depois do controle de qualidade e número de famílias. Ela funciona como ponto de controle entre os módulos; nenhum novo filtro é aplicado neste chunk.

```{r resumo-entrada}
# Resume as dimensões e categorias do objeto de pré-processamento recebido pelo módulo.
data.frame(
  Item = c(
    "Indivíduos",
    "Características fenotípicas",
    "Locos SSR originais",
    "Locos SSR mantidos",
    "Famílias"
  ),
  # Lista os valores correspondentes aos itens da tabela.
  Valor = c(
    length(ids),
    ncol(phenotypes),
    ncol(ssr_raw),
    sum(locus_audit_full$Keep_locus),
    nlevels(metadata$FAM)
  )
) |>
  kable(caption = "Dados de entrada para a construção das matrizes")
```

## 3. Codificação das dosagens alélicas

Cada código SSR contém dois rótulos alélicos. O código `12`, por exemplo, representa uma cópia do alelo 1 e uma cópia do alelo 2, enquanto `22` representa duas cópias do alelo 2. Para cada alelo observado em cada loco mantido, a dosagem de um indivíduo é calculada como a soma de duas funções indicadoras: uma para cada posição alélica do genótipo. Assim, a coluna assume 0, 1 ou 2 conforme o indivíduo carregue zero, uma ou duas cópias daquele alelo.

Uma coluna é criada para cada combinação loco–alelo, e chamadas SSR ausentes permanecem como `NA` até a etapa de imputação. Antes de qualquer filtragem de colunas alélicas, as dosagens de todos os alelos de um loco diploide somam 2 para cada genótipo observado. Essa propriedade será usada posteriormente como diagnóstico da codificação.

```{r codificacao-dosagens}
# Expande cada loco multialélico em colunas de dosagem por alelo e registra a origem de cada coluna.
retained_loci_full <- locus_audit_full$Locus[
  locus_audit_full$Keep_locus
]

ssr_full <- ssr_raw[
  ,
  retained_loci_full,
  drop = FALSE
]

dosage_parts_full <- list()
allele_map_parts_full <- list()
marker_counter_full <- 0L

for (j in seq_len(ncol(ssr_full))) {
  # Separa os dois alelos codificados em cada genótipo SSR.
  codes <- ssr_full[, j]
  allele_1 <- floor(codes / 10)
  allele_2 <- codes %% 10

  # Lista os alelos observados no loco atual.
  observed_alleles <- sort(
    unique(
      c(
        allele_1[!is.na(codes)],
        allele_2[!is.na(codes)]
      )
    )
  )

  for (allele in observed_alleles) {
    marker_counter_full <- marker_counter_full + 1L

    # Conta 0, 1 ou 2 cópias do alelo em cada indivíduo.
    dosage <-
      as.numeric(allele_1 == allele) +
      as.numeric(allele_2 == allele)
    dosage[is.na(codes)] <- NA_real_

    # Cria um identificador único para a combinação entre loco e alelo.
    marker_name <- paste0(
      colnames(ssr_full)[j],
      "__A",
      allele
    )

    dosage_parts_full[[marker_counter_full]] <- dosage
    allele_map_parts_full[[marker_counter_full]] <- data.frame(
      Locus = colnames(ssr_full)[j],
      Allele = allele,
      Marker = marker_name
    )
  }
}

dosage_full_raw <- do.call(cbind, dosage_parts_full)
allele_audit_full <- bind_rows(allele_map_parts_full)

rownames(dosage_full_raw) <- ids
colnames(dosage_full_raw) <- allele_audit_full$Marker
rownames(allele_audit_full) <- NULL

# Exemplo das dosagens obtidas.
dosage_full_raw[1:6, 1:8]
```

## 4. Frequências alélicas e retenção das colunas de dosagem

A frequência de uma coluna alélica é calculada como a média das dosagens observadas dividida por 2, pois cada indivíduo diploide pode contribuir com duas cópias do alelo. O cálculo ignora `NA` nesta etapa, de modo que a frequência usa apenas chamadas disponíveis.

São mantidas colunas com frequência entre 0,05 e 0,95 e desvio-padrão de dosagem positivo. Os limites inferior e superior são simétricos: removem alelos muito raros e colunas praticamente fixadas, enquanto `Dosage_sd > 0` garante variação observável. O filtro atua sobre colunas de dosagem alélica; ele não remove indivíduos.

```{r controle-frequencias-alelicas}
# Calcula frequência e variabilidade das dosagens para filtrar colunas alélicas informativas.
allele_audit_full$Allele_frequency <-
  colMeans(dosage_full_raw, na.rm = TRUE) / 2

dosage_sd_full <- numeric(ncol(dosage_full_raw))

for (j in seq_len(ncol(dosage_full_raw))) {
  dosage_sd_full[j] <- sd(
    dosage_full_raw[, j],
    na.rm = TRUE
  )
}

allele_audit_full$Dosage_sd <- dosage_sd_full

allele_audit_full$Keep_allele <-
  is.finite(allele_audit_full$Allele_frequency) &
  allele_audit_full$Allele_frequency >= ALLELE_FREQUENCY_MIN &
  allele_audit_full$Allele_frequency <= (1 - ALLELE_FREQUENCY_MIN) &
  is.finite(allele_audit_full$Dosage_sd) &
  allele_audit_full$Dosage_sd > 0

# Seleciona as colunas alélicas que atendem aos filtros de frequência e variação de dosagem.
retained_markers_full <- allele_audit_full$Marker[
  allele_audit_full$Keep_allele
]

dosage_full <- dosage_full_raw[
  ,
  retained_markers_full,
  drop = FALSE
]

# Resume os resultados no objeto `allele_summary_full`.
allele_summary_full <- allele_audit_full |>
  group_by(Locus) |>
  summarise(
    Alelos_observados = n(),
    Alelos_mantidos = sum(Keep_allele),
    .groups = "drop"
  )

kable(
  allele_summary_full,
  caption = "Colunas de dosagem alélica por loco SSR"
)
```

O histograma mostra onde se concentram as frequências das colunas alélicas. As linhas verticais marcam 0,05 e 0,95, e o preenchimento indica a decisão final de retenção, que também exige variação de dosagem positiva. As 20 classes são apenas uma escolha de resolução visual e não participam do filtro.

```{r grafico-frequencias-alelicas, fig.height=5}
# Mostra a distribuição das frequências alélicas e os limites usados no filtro.
ggplot(
  allele_audit_full,
  aes(
    x = Allele_frequency,
    fill = Keep_allele
  )
) +
  geom_histogram(
    # Usa 20 classes apenas para padronizar a resolução visual do histograma.
    bins = 20,
    position = "identity",
    alpha = 0.7
  ) +
  geom_vline(
    # Marca no gráfico os limites inferior e superior da frequência alélica.
    xintercept = c(
      ALLELE_FREQUENCY_MIN,
      1 - ALLELE_FREQUENCY_MIN
    ),
    linetype = 2
  ) +
  labs(
    x = "Frequência alélica",
    y = "Colunas de dosagem alélica",
    fill = "Mantido",
    title = "Distribuição das frequências alélicas"
  ) +
  theme_bw()
```

## 5. Matriz de marcadores

As dosagens ausentes são substituídas pela média da respectiva coluna calculada no painel genotípico completo. Como a mesma média é subtraída na centralização, uma dosagem imputada pela média passa a valer exatamente zero em `M`: ela representa ausência de desvio em relação à frequência média da coluna, e não uma nova classe genotípica.

A matriz resultante é denotada por \(\mathbf M\). Suas colunas são centralizadas, mas não padronizadas para variância unitária. Como definido no objetivo, a imputação usa somente informação genotípica dos 150 candidatos; nenhum fenótipo de validação entra no cálculo.

```{r matriz-marcadores}
# Imputa dosagens ausentes pelas médias, centraliza as colunas e constrói a matriz de marcadores M.
marker_means_full <- colMeans(
  dosage_full,
  na.rm = TRUE
)

dosage_full_imputed <- dosage_full

for (j in seq_len(ncol(dosage_full_imputed))) {
  # Localiza as dosagens ausentes na coluna atual.
  missing_values <- is.na(dosage_full_imputed[, j])

  # Imputa a média da coluna.
  dosage_full_imputed[
    missing_values,
    j
  ] <- marker_means_full[j]
}

# Centraliza cada coluna da matriz de dosagens.
M_full <- sweep(
  dosage_full_imputed,
  2,
  marker_means_full,
  FUN = "-"
)
```

O resumo de `M` verifica quatro propriedades básicas. O número de linhas deve coincidir com os 150 candidatos; o número de colunas corresponde às dosagens alélicas retidas; o posto revela as dependências lineares entre colunas; e a máxima média absoluta deve ficar próxima de zero, confirmando a centralização numérica.

```{r resumo-matriz-m}
data.frame(
  Linhas = nrow(M_full),
  Colunas = ncol(M_full),
  Posto = qr(M_full)$rank,
  Max_media_absoluta = max(abs(colMeans(M_full)))
) |>
  kable(
    digits = 8,
    caption = "Dimensões e centralização da matriz de marcadores"
  )
```

## 6. Matriz de relacionamento genômico

Seja \(p_j\) a frequência do alelo representado pela coluna \(j\). Utilizando
uma escala do tipo VanRaden baseada em frequências alélicas
[@vanraden2008efficient], a matriz aditiva de relacionamento genômico é
calculada por

\[
\mathbf G =
\frac{\mathbf M\mathbf M^{\mathsf T}}
{\sum_j 2p_j(1-p_j)}.
\]

```{r matriz-relacionamento}
# Recupera p_j a partir da média da dosagem, que corresponde a 2p_j.
allele_frequencies_full <- marker_means_full / 2

# Calcula a escala de VanRaden a partir das frequências das colunas alélicas.
denominator_full <- sum(
  2 *
    allele_frequencies_full *
    (1 - allele_frequencies_full)
)

# Converte produtos de dosagens centralizadas em relacionamento genômico escalonado.
G_full <- tcrossprod(M_full) / denominator_full

# Remove apenas diferenças numéricas de simetria.
G_full <- (G_full + t(G_full)) / 2

dimnames(G_full) <- list(ids, ids)

eigenvalues_G_full <- eigen(
  G_full,
  symmetric = TRUE,
  only.values = TRUE
)$values
```

O denominador informa a escala usada na construção de `G`. A média da diagonal resume o relacionamento de cada indivíduo consigo mesmo nessa escala e não é forçada a ser exatamente 1. A diferença de simetria deve ser próxima de zero. Como `G` é construída por produto cruzado, ela é semidefinida positiva em teoria; por isso, um menor autovalor ligeiramente negativo, quando restrito à precisão numérica, deve ser interpretado como arredondamento e não como evidência de relacionamento negativo.

```{r resumo-matriz-g}
# Resume o denominador, a diagonal, a simetria e o menor autovalor da matriz genômica G.
data.frame(
  Quantidade = c(
    "Denominador sum 2p(1-p)",
    "Média da diagonal",
    "Máxima diferença de simetria",
    "Menor autovalor"
  ),
  # Lista os valores correspondentes aos itens da tabela.
  Valor = c(
    denominator_full,
    mean(diag(G_full)),
    max(abs(G_full - t(G_full))),
    min(eigenvalues_G_full)
  )
) |>
  kable(
    digits = 8,
    caption = "Resumo numérico da matriz de relacionamento genômico"
  )
```

## 7. Matriz de efeitos fixos

Família é o único efeito fixo categórico. Com `~ FAM`, `model.matrix()` usa a codificação de contrastes padrão do R: cria uma coluna de intercepto e colunas indicadoras suficientes para representar as diferenças entre os níveis de família em relação a uma categoria de referência. Assim, `X` incorpora a estrutura familiar sem tratar `FAM` como variável numérica.

No Módulo 03, a coluna de intercepto será removida de `X` porque o BGLR já ajusta intercepto automaticamente; manter ambos duplicaria o mesmo efeito constante.

```{r matriz-efeitos-fixos}
# Constrói a matriz de desenho do único efeito fixo categórico do tutorial.
X <- model.matrix(
  ~ FAM,
  data = metadata
)

rownames(X) <- ids

data.frame(
  Matriz = c("X", "M", "G"),
  Linhas = c(nrow(X), nrow(M_full), nrow(G_full)),
  Colunas = c(ncol(X), ncol(M_full), ncol(G_full)),
  Posto = c(qr(X)$rank, qr(M_full)$rank, qr(G_full)$rank)
) |>
  kable(caption = "Dimensões e postos das matrizes analíticas")
```

## 8. Cinco folds estratificados por família

A estratificação por família direciona a avaliação para a predição entre
indivíduos da população de melhoramento representada. Não se trata de um
desenho leave-family-out e, portanto, o desempenho não representa famílias
inteiramente novas.

Os 150 indivíduos são divididos em cinco grupos de validação de 30 indivíduos. O algoritmo percorre uma família por vez: embaralha seus membros, ordena os folds pela carga total já acumulada, usa uma ordem aleatória apenas para desempatar cargas iguais, distribui os membros da família ciclicamente entre esses folds e atualiza a carga global. Esse procedimento combina dois objetivos: espalhar cada família entre os folds e manter os tamanhos totais equilibrados.

A semente fixa preserva exatamente a mesma partição entre execuções. A mesma tabela de folds será usada para todas as dez características e todos os métodos; portanto, diferenças entre modelos não decorrem de partições de validação diferentes.

```{r folds-validacao-cruzada}
# Inicializa a partição estratificada e controla a carga total acumulada de cada fold.
set.seed(SEED_CV)

family <- droplevels(metadata$FAM)
folds <- integer(length(ids))
fold_load <- integer(N_FOLDS)

for (family_level in levels(family)) {
  # Embaralha os indivíduos da família atual.
  family_indices <- sample(
    which(family == family_level)
  )

  # Define uma ordem aleatória para desempatar folds com a mesma carga.
  random_tie_order <- sample(seq_len(N_FOLDS))

  ordered_folds <- order(
    fold_load,
    match(seq_len(N_FOLDS), random_tie_order)
  )

  # Distribui os indivíduos da família entre os cinco folds.
  family_labels <- rep(
    ordered_folds,
    length.out = length(family_indices)
  )

  folds[family_indices] <- family_labels

  fold_load <- fold_load + tabulate(
    family_labels,
    nbins = N_FOLDS
  )
}

fold_sizes <- tabulate(folds, nbins = N_FOLDS)

family_fold_table <- table(
  Familia = family,
  Fold = folds
)

# Quantifica, em cada família, a maior diferença no número de indivíduos entre folds.
family_balance <- apply(family_fold_table, 1, max) -
  apply(family_fold_table, 1, min)

cv_folds <- data.frame(
  IND = ids,
  FAM = as.character(metadata$FAM),
  Fold = folds
)

fold_summary <- data.frame(
  Fold = seq_len(N_FOLDS),
  Training_n = length(ids) - fold_sizes,
  Validation_n = fold_sizes
)

kable(
  fold_summary,
  col.names = c("Fold", "N treinamento", "N validação"),
  caption = "Tamanhos amostrais da validação cruzada"
)
```

A tabela família × fold permite verificar diretamente a estratificação. Para cada família, as contagens entre folds devem ser tão equilibradas quanto permite seu tamanho amostral; a quantidade `family_balance`, calculada no chunk anterior, mede a diferença entre a maior e a menor contagem daquela família. Como o algoritmo distribui os membros ciclicamente, essa diferença é no máximo uma unidade para cada família.

```{r familias-por-fold}
kable(
  as.data.frame.matrix(family_fold_table),
  caption = "Número de indivíduos de cada família em cada fold"
)
```

O mapa de calor apresenta a mesma tabela família × fold de forma visual: cada célula mostra explicitamente o número de indivíduos e o preenchimento facilita identificar desequilíbrios. Ele é um diagnóstico da partição, não uma medida adicional de desempenho preditivo.

```{r grafico-familias-folds, fig.height=7}
# Reorganiza a tabela família × fold e constrói o gráfico de distribuição dos indivíduos.
family_fold_long <- as.data.frame(family_fold_table)

# Constrói o gráfico usado na interpretação.
ggplot(
  family_fold_long,
  aes(
    x = factor(Fold),
    y = Familia,
    fill = Freq
  )
) +
  geom_tile() +
  geom_text(aes(label = Freq)) +
  labs(
    x = "Fold",
    y = "Família",
    fill = "Indivíduos",
    title = "Distribuição das famílias entre os folds"
  ) +
  theme_bw()
```

## 9. Uso dos folds no ajuste dos modelos

A tabela `cv_folds` identifica quais indivíduos serão mascarados em cada rodada de validação. Para o fold `k`, os 30 indivíduos com `Fold == k` têm seus fenótipos substituídos por `NA`, enquanto os outros 120 fornecem fenótipos de treinamento. Esse procedimento é repetido para cada característica e método.

`X`, `M` e `G` permanecem fixas e incluem os 150 candidatos genotipados, de acordo com o desenho transdutivo definido no início do módulo. Consequentemente, cada indivíduo recebe uma predição quando seu próprio fenótipo está mascarado, produzindo posteriormente uma predição out-of-fold; isso não equivale a predizer uma população genotípica externa.

A tabela abaixo mostra as primeiras atribuições após ordenar por fold, família e indivíduo. Ela serve apenas para tornar a estrutura de `cv_folds` concreta: a coluna `Fold` é a única informação usada no Módulo 03 para decidir quais fenótipos serão mascarados em cada rodada.

```{r exemplo-folds}
cv_folds |>
  arrange(Fold, FAM, IND) |>
  head(15) |>
  kable(caption = "Exemplo da atribuição dos indivíduos aos folds")
```

## 10. Mapa de calor do relacionamento genômico

O mapa de calor permite inspecionar a estrutura completa de `G`: a diagonal representa o relacionamento de cada indivíduo consigo mesmo e as células fora da diagonal representam relacionamento genômico entre pares. Os indivíduos permanecem na ordem original do objeto; não é aplicado agrupamento hierárquico nem reordenação para produzir blocos visuais. Assim, padrões aparentes podem sugerir estrutura de relacionamento, mas o gráfico não constitui um teste de agrupamento ou de estrutura populacional.

```{r grafico-relacionamento-genomico, fig.height=8}
# Converte G para formato longo e constrói o mapa de calor do relacionamento genômico.
G_long <- as.data.frame(as.table(G_full))
names(G_long) <- c("Individuo_1", "Individuo_2", "Relacionamento")

# Constrói o gráfico usado na interpretação.
ggplot(
  G_long,
  aes(
    x = Individuo_1,
    y = Individuo_2,
    fill = Relacionamento
  )
) +
  geom_raster() +
  scale_x_discrete(breaks = NULL) +
  scale_y_discrete(breaks = NULL) +
  labs(
    x = "Indivíduos",
    y = "Indivíduos",
    fill = "G",
    title = "Matriz aditiva de relacionamento genômico"
  ) +
  theme_bw()
```

## 11. Diagnósticos das matrizes construídas

Todas as colunas alélicas que atendem aos filtros declarados são mantidas; nenhuma categoria é descartada artificialmente apenas para impor posto completo. Quando todos os alelos de um loco permanecem representados, suas dosagens somam 2 em cada indivíduo diploide e existe uma dependência linear exata entre essas colunas. Por isso, coeficientes de alelos individuais não são interpretados isoladamente; os módulos seguintes se concentram nas predições e nos valores genômicos.

No conjunto canônico, as 72 colunas de dosagem não representam 72 dimensões independentes. O diagnóstico compara o posto observado de `M` com `sum(k_l - 1)`, em que `k_l` é o número de colunas alélicas mantidas no loco `l`; também verifica se a soma das dosagens por loco continua igual a 2, se a centralização de `M` é numericamente correta e se `G` pode ser reconstruída a partir de `M` e do mesmo denominador. Simetria, posto, diagonal e menor autovalor completam a checagem numérica de `G`.

```{r diagnostico-matrizes}
# Verifica dimensões, postos, dependências lineares e propriedades numéricas de X, M e G.
theoretical_rank_M <- sum(
  table(
    allele_audit_full$Locus[
      allele_audit_full$Keep_allele
    ]
  ) - 1L
)

maximum_M_column_mean <- max(abs(colMeans(M_full)))

G_reconstructed <- tcrossprod(M_full) / denominator_full
maximum_G_reconstruction_difference <- max(
  abs(G_full - G_reconstructed)
)

locus_names <- unique(
  allele_audit_full$Locus[
    allele_audit_full$Keep_allele
  ]
)

dosage_sum_error <- numeric(length(locus_names))

for (j in seq_along(locus_names)) {
  # Seleciona as colunas de dosagem pertencentes ao mesmo loco.
  locus_columns <- allele_audit_full$Marker[
    allele_audit_full$Keep_allele &
      allele_audit_full$Locus == locus_names[j]
  ]

  # Em um indivíduo diploide, a soma das dosagens do loco é igual a 2.
  dosage_sum_error[j] <- max(
    abs(
      rowSums(
        dosage_full_imputed[
          ,
          locus_columns,
          drop = FALSE
        ]
      ) - 2
    )
  )
}

maximum_dosage_sum_error <- max(dosage_sum_error)

matrix_inventory <- data.frame(
  # Lista os itens verificados no inventário das matrizes.
  Item = c(
    "Indivíduos",
    "Linhas de X",
    "Colunas de X",
    "Posto de X",
    "Linhas de M",
    "Colunas de M",
    "Posto de M",
    "Posto teórico de M",
    "Máxima média absoluta das colunas de M",
    "Erro máximo da soma das dosagens por loco",
    "Diferença máxima na reconstrução de G",
    "Linhas de G",
    "Colunas de G",
    "Posto de G",
    "Folds",
    "Indivíduos de treinamento por fold",
    "Indivíduos de validação por fold",
    "Diferença máxima de simetria de G",
    "Média da diagonal de G",
    "Menor autovalor de G"
  ),
  # Lista os valores correspondentes aos itens da tabela.
  Value = c(
    length(ids),
    nrow(X),
    ncol(X),
    qr(X)$rank,
    nrow(M_full),
    ncol(M_full),
    qr(M_full)$rank,
    theoretical_rank_M,
    maximum_M_column_mean,
    maximum_dosage_sum_error,
    maximum_G_reconstruction_difference,
    nrow(G_full),
    ncol(G_full),
    qr(G_full)$rank,
    N_FOLDS,
    length(ids) - unique(fold_sizes),
    unique(fold_sizes),
    max(abs(G_full - t(G_full))),
    mean(diag(G_full)),
    min(eigenvalues_G_full)
  )
)

# Formata a tabela para exibição no tutorial.
kable(
  matrix_inventory,
  digits = 8,
  col.names = c("Item", "Valor"),
  caption = "Resumo das matrizes e da validação cruzada"
)
```

## 12. Gravação das matrizes e dos folds

O arquivo `matrices_object.rds` é a interface principal com o Módulo 03: reúne matrizes, fenótipos alinhados, metadados, frequências, folds e parâmetros em um único objeto com suas classes preservadas. Os CSVs são saídas de inspeção para consultar a alocação dos folds, o resumo dos tamanhos amostrais, a auditoria das colunas alélicas e o inventário numérico sem precisar abrir o RDS.

```{r salvamento-objetos-matriciais}
# Reúne matrizes, metadados, frequências e folds no objeto persistido pelo módulo.
matrices_object <- list(
  ids = ids,
  metadata = metadata,
  phenotypes = phenotypes,
  trait_dictionary = trait_dictionary,
  X = X,
  M = M_full,
  G = G_full,
  cv_folds = cv_folds,
  fold_summary = fold_summary,
  locus_audit = locus_audit_full,
  allele_audit = allele_audit_full,
  marker_means = marker_means_full,
  allele_frequencies = allele_frequencies_full,
  denominator = denominator_full,
  # Registra os parâmetros e limites necessários para reproduzir esta etapa.
  settings = list(
    n_folds = N_FOLDS,
    seed_cv = SEED_CV,
    call_rate_min = CALL_RATE_MIN,
    allele_frequency_min = ALLELE_FREQUENCY_MIN,
    fixed_effects = "FAM"
  )
)

# Salva o objeto RDS que será lido diretamente pelo Módulo 03.
saveRDS(
  matrices_object,
  file.path(OUTPUT_DIR, "matrices_object.rds")
)

# Exporta diagnósticos tabulares em CSV para inspeção independente do objeto RDS.
write.csv(cv_folds, file.path(OUTPUT_DIR, "cv_folds.csv"), row.names = FALSE)
write.csv(fold_summary, file.path(OUTPUT_DIR, "fold_summary.csv"), row.names = FALSE)
write.csv(
  allele_audit_full,
  file.path(OUTPUT_DIR, "allele_audit_full.csv"),
  row.names = FALSE
)
write.csv(
  matrix_inventory,
  file.path(OUTPUT_DIR, "matrix_inventory.csv"),
  row.names = FALSE
)
```

## 13. Próxima etapa

O Módulo 03 utiliza `X`, `M`, `G` e os cinco folds para ajustar RR-BLUP,
BayesA, BayesB, BayesB2, BayesC, Lasso Bayesiano e GBLUP. Em cada ajuste,
somente os fenótipos dos indivíduos de validação são mascarados.
