---
title: "Construção das matrizes para seleção genômica em mamoeiro"
author:
  - Costa, W. G.^[Weverton Gomes da Costa, Pós-Doutorando, Departamento de Estatística - Universidade Federal de Viçosa, weverton.costa@ufv.br]
date: "`r Sys.Date()`"
site: workflowr::wflow_site
url: https://wevertongomescosta.github.io/Bayesian-ridge-regression-papaya/
bibliography: ../REFERENCES.bib
link-citations: true
output:
  workflowr::wflow_html:
    toc: true
    toc_depth: 3
    toc_float: true
    code_download: true
    code_folding: show
editor_options:
  chunk_output_type: console
github-repo: WevertonGomesCosta/Bayesian-ridge-regression-papaya
---

```{r setup, include=FALSE}
knitr::opts_chunk$set(
  echo = TRUE,
  warning = FALSE,
  message = FALSE,
  cache = FALSE,
  fig.align = "center",
  out.width = "100%"
)
```

## 1. Objetivo

Neste módulo, os genótipos SSR pré-processados são convertidos em dosagens
alélicas. A partir dessas dosagens são construídas a matriz de marcadores
centralizada `M`, a matriz aditiva de relacionamento genômico `G` e a matriz de
efeitos fixos `X`, contendo apenas família além do intercepto. Também são
definidos cinco folds de validação cruzada estratificados por família.

As matrizes são construídas uma única vez com os 150 indivíduos e permanecem
inalteradas entre os folds. No Módulo 03, somente o vetor fenotípico será
mascarado para formar os conjuntos de treinamento e validação.

## 2. Pacotes e objeto de entrada

```{r pacotes}
suppressPackageStartupMessages({
  library(dplyr)
  library(tidyr)
  library(ggplot2)
  library(knitr)
  library(here)
})
```

```{r objeto-entrada}
PREPROCESSING_FILE <- here(
  "output",
  "preprocessing",
  "preprocessing_object.rds"
)

OUTPUT_DIR <- here(
  "output",
  "matrices"
)

N_FOLDS <- 5L
SEED_CV <- 20260723L
ALLELE_FREQUENCY_MIN <- 0.05

dir.create(OUTPUT_DIR, recursive = TRUE, showWarnings = FALSE)

preprocessing <- readRDS(PREPROCESSING_FILE)

ids <- preprocessing$ids
metadata <- preprocessing$metadata
phenotypes <- preprocessing$phenotypes
ssr_raw <- preprocessing$ssr_raw
locus_audit_full <- preprocessing$locus_audit
trait_dictionary <- preprocessing$trait_dictionary
CALL_RATE_MIN <- preprocessing$settings$call_rate_min
```

A estrutura recebida do pré-processamento é mostrada antes da codificação dos
marcadores.

```{r resumo-entrada}
data.frame(
  Item = c(
    "Indivíduos",
    "Características fenotípicas",
    "Locos SSR originais",
    "Locos SSR mantidos",
    "Famílias"
  ),
  Valor = c(
    length(ids),
    ncol(phenotypes),
    ncol(ssr_raw),
    sum(locus_audit_full$Keep_locus),
    nlevels(metadata$FAM)
  )
) |>
  kable(caption = "Dados de entrada para a construção das matrizes")
```

## 3. Codificação das dosagens alélicas

Cada código SSR contém dois rótulos alélicos. O código `12`, por exemplo,
representa uma cópia do alelo 1 e uma cópia do alelo 2, enquanto `22`
representa duas cópias do alelo 2. Uma coluna de dosagem é criada para cada
alelo observado em cada loco mantido.

```{r codificacao-dosagens}
retained_loci_full <- locus_audit_full$Locus[
  locus_audit_full$Keep_locus
]

ssr_full <- ssr_raw[
  ,
  retained_loci_full,
  drop = FALSE
]

dosage_parts_full <- list()
allele_map_parts_full <- list()
marker_counter_full <- 0L

for (j in seq_len(ncol(ssr_full))) {
  # Separa os dois alelos codificados em cada genótipo SSR.
  codes <- ssr_full[, j]
  allele_1 <- floor(codes / 10)
  allele_2 <- codes %% 10

  # Lista os alelos observados no loco atual.
  observed_alleles <- sort(
    unique(
      c(
        allele_1[!is.na(codes)],
        allele_2[!is.na(codes)]
      )
    )
  )

  for (allele in observed_alleles) {
    marker_counter_full <- marker_counter_full + 1L

    # Conta 0, 1 ou 2 cópias do alelo em cada indivíduo.
    dosage <-
      as.numeric(allele_1 == allele) +
      as.numeric(allele_2 == allele)
    dosage[is.na(codes)] <- NA_real_

    marker_name <- paste0(
      colnames(ssr_full)[j],
      "__A",
      allele
    )

    dosage_parts_full[[marker_counter_full]] <- dosage
    allele_map_parts_full[[marker_counter_full]] <- data.frame(
      Locus = colnames(ssr_full)[j],
      Allele = allele,
      Marker = marker_name
    )
  }
}

dosage_full_raw <- do.call(cbind, dosage_parts_full)
allele_audit_full <- bind_rows(allele_map_parts_full)

rownames(dosage_full_raw) <- ids
colnames(dosage_full_raw) <- allele_audit_full$Marker
rownames(allele_audit_full) <- NULL

# Exemplo das dosagens obtidas.
dosage_full_raw[1:6, 1:8]
```

## 4. Frequências alélicas e retenção das colunas de dosagem

Colunas alélicas muito raras fornecem pouca informação em uma amostra pequena.
São mantidos os alelos com frequência entre 0,05 e 0,95 e com variação de
dosagem maior que zero.

```{r controle-frequencias-alelicas}
allele_audit_full$Allele_frequency <-
  colMeans(dosage_full_raw, na.rm = TRUE) / 2

dosage_sd_full <- numeric(ncol(dosage_full_raw))

for (j in seq_len(ncol(dosage_full_raw))) {
  dosage_sd_full[j] <- sd(
    dosage_full_raw[, j],
    na.rm = TRUE
  )
}

allele_audit_full$Dosage_sd <- dosage_sd_full

allele_audit_full$Keep_allele <-
  is.finite(allele_audit_full$Allele_frequency) &
  allele_audit_full$Allele_frequency >= ALLELE_FREQUENCY_MIN &
  allele_audit_full$Allele_frequency <= (1 - ALLELE_FREQUENCY_MIN) &
  is.finite(allele_audit_full$Dosage_sd) &
  allele_audit_full$Dosage_sd > 0

retained_markers_full <- allele_audit_full$Marker[
  allele_audit_full$Keep_allele
]

dosage_full <- dosage_full_raw[
  ,
  retained_markers_full,
  drop = FALSE
]

allele_summary_full <- allele_audit_full |>
  group_by(Locus) |>
  summarise(
    Alelos_observados = n(),
    Alelos_mantidos = sum(Keep_allele),
    .groups = "drop"
  )

kable(
  allele_summary_full,
  caption = "Colunas de dosagem alélica por loco SSR"
)
```

```{r grafico-frequencias-alelicas, fig.height=5}
ggplot(
  allele_audit_full,
  aes(
    x = Allele_frequency,
    fill = Keep_allele
  )
) +
  geom_histogram(
    bins = 20,
    position = "identity",
    alpha = 0.7
  ) +
  geom_vline(
    xintercept = c(
      ALLELE_FREQUENCY_MIN,
      1 - ALLELE_FREQUENCY_MIN
    ),
    linetype = 2
  ) +
  labs(
    x = "Frequência alélica",
    y = "Colunas de dosagem alélica",
    fill = "Mantido",
    title = "Distribuição das frequências alélicas"
  ) +
  theme_bw()
```

## 5. Matriz de marcadores

As dosagens ausentes são substituídas pela média da respectiva coluna. Em
seguida, cada coluna é centralizada subtraindo sua média. A matriz resultante
é denotada por \(\mathbf M\).

```{r matriz-marcadores}
marker_means_full <- colMeans(
  dosage_full,
  na.rm = TRUE
)

dosage_full_imputed <- dosage_full

for (j in seq_len(ncol(dosage_full_imputed))) {
  # Localiza as dosagens ausentes na coluna atual.
  missing_values <- is.na(dosage_full_imputed[, j])

  # Imputa a média da coluna.
  dosage_full_imputed[
    missing_values,
    j
  ] <- marker_means_full[j]
}

# Centraliza cada coluna da matriz de dosagens.
M_full <- sweep(
  dosage_full_imputed,
  2,
  marker_means_full,
  FUN = "-"
)
```

Algumas propriedades de `M` podem ser vistas diretamente.

```{r resumo-matriz-m}
data.frame(
  Linhas = nrow(M_full),
  Colunas = ncol(M_full),
  Posto = qr(M_full)$rank,
  Max_media_absoluta = max(abs(colMeans(M_full)))
) |>
  kable(
    digits = 8,
    caption = "Dimensões e centralização da matriz de marcadores"
  )
```

## 6. Matriz de relacionamento genômico

Seja \(p_j\) a frequência do alelo representado pela coluna \(j\). Utilizando
uma escala do tipo VanRaden baseada em frequências alélicas
[@vanraden2008efficient], a matriz aditiva de relacionamento genômico é
calculada por

\[
\mathbf G =
\frac{\mathbf M\mathbf M^{\mathsf T}}
{\sum_j 2p_j(1-p_j)}.
\]

```{r matriz-relacionamento}
allele_frequencies_full <- marker_means_full / 2

denominator_full <- sum(
  2 *
    allele_frequencies_full *
    (1 - allele_frequencies_full)
)

G_full <- tcrossprod(M_full) / denominator_full

# Remove apenas diferenças numéricas de simetria.
G_full <- (G_full + t(G_full)) / 2

dimnames(G_full) <- list(ids, ids)

eigenvalues_G_full <- eigen(
  G_full,
  symmetric = TRUE,
  only.values = TRUE
)$values
```

```{r resumo-matriz-g}
data.frame(
  Quantidade = c(
    "Denominador sum 2p(1-p)",
    "Média da diagonal",
    "Máxima diferença de simetria",
    "Menor autovalor"
  ),
  Valor = c(
    denominator_full,
    mean(diag(G_full)),
    max(abs(G_full - t(G_full))),
    min(eigenvalues_G_full)
  )
) |>
  kable(
    digits = 8,
    caption = "Resumo numérico da matriz de relacionamento genômico"
  )
```

## 7. Matriz de efeitos fixos

Família é o único efeito fixo categórico. `model.matrix()` inclui o intercepto;
no Módulo 03 essa coluna será removida de `X` porque o BGLR já ajusta o
intercepto automaticamente.

```{r matriz-efeitos-fixos}
X <- model.matrix(
  ~ FAM,
  data = metadata
)

rownames(X) <- ids

data.frame(
  Matriz = c("X", "M", "G"),
  Linhas = c(nrow(X), nrow(M_full), nrow(G_full)),
  Colunas = c(ncol(X), ncol(M_full), ncol(G_full)),
  Posto = c(qr(X)$rank, qr(M_full)$rank, qr(G_full)$rank)
) |>
  kable(caption = "Dimensões e postos das matrizes analíticas")
```

## 8. Cinco folds estratificados por família

Os 150 indivíduos são divididos em cinco grupos de validação. Os indivíduos de
cada família são distribuídos de forma uniforme entre os folds e a semente fixa
preserva a mesma alocação entre execuções.

```{r folds-validacao-cruzada}
set.seed(SEED_CV)

family <- droplevels(metadata$FAM)
folds <- integer(length(ids))
fold_load <- integer(N_FOLDS)

for (family_level in levels(family)) {
  # Embaralha os indivíduos da família atual.
  family_indices <- sample(
    which(family == family_level)
  )

  # Define uma ordem aleatória para desempatar folds com a mesma carga.
  random_tie_order <- sample(seq_len(N_FOLDS))

  ordered_folds <- order(
    fold_load,
    match(seq_len(N_FOLDS), random_tie_order)
  )

  # Distribui os indivíduos da família entre os cinco folds.
  family_labels <- rep(
    ordered_folds,
    length.out = length(family_indices)
  )

  folds[family_indices] <- family_labels

  fold_load <- fold_load + tabulate(
    family_labels,
    nbins = N_FOLDS
  )
}

fold_sizes <- tabulate(folds, nbins = N_FOLDS)

family_fold_table <- table(
  Familia = family,
  Fold = folds
)

family_balance <- apply(family_fold_table, 1, max) -
  apply(family_fold_table, 1, min)

cv_folds <- data.frame(
  IND = ids,
  FAM = as.character(metadata$FAM),
  Fold = folds
)

fold_summary <- data.frame(
  Fold = seq_len(N_FOLDS),
  Training_n = length(ids) - fold_sizes,
  Validation_n = fold_sizes
)

kable(
  fold_summary,
  col.names = c("Fold", "N treinamento", "N validação"),
  caption = "Tamanhos amostrais da validação cruzada"
)
```

A tabela família × fold permite confirmar a estratificação obtida.

```{r familias-por-fold}
kable(
  as.data.frame.matrix(family_fold_table),
  caption = "Número de indivíduos de cada família em cada fold"
)
```

```{r grafico-familias-folds, fig.height=7}
family_fold_long <- as.data.frame(family_fold_table)

ggplot(
  family_fold_long,
  aes(
    x = factor(Fold),
    y = Familia,
    fill = Freq
  )
) +
  geom_tile() +
  geom_text(aes(label = Freq)) +
  labs(
    x = "Fold",
    y = "Família",
    fill = "Indivíduos",
    title = "Distribuição das famílias entre os folds"
  ) +
  theme_bw()
```

## 9. Uso dos folds no ajuste dos modelos

A tabela `cv_folds` identifica quais indivíduos serão mascarados em cada rodada
de validação. `X`, `M` e `G` permanecem fixas. Para cada característica e fold,
o Módulo 03 criará uma cópia do vetor fenotípico e substituirá os 30 fenótipos
de validação por `NA`.

```{r exemplo-folds}
cv_folds |>
  arrange(Fold, FAM, IND) |>
  head(15) |>
  kable(caption = "Exemplo da atribuição dos indivíduos aos folds")
```

## 10. Mapa de calor do relacionamento genômico

```{r grafico-relacionamento-genomico, fig.height=8}
G_long <- as.data.frame(as.table(G_full))
names(G_long) <- c("Individuo_1", "Individuo_2", "Relacionamento")

ggplot(
  G_long,
  aes(
    x = Individuo_1,
    y = Individuo_2,
    fill = Relacionamento
  )
) +
  geom_raster() +
  scale_x_discrete(breaks = NULL) +
  scale_y_discrete(breaks = NULL) +
  labs(
    x = "Indivíduos",
    y = "Indivíduos",
    fill = "G",
    title = "Matriz aditiva de relacionamento genômico"
  ) +
  theme_bw()
```

## 11. Diagnóstico das matrizes construídas

As dependências entre as colunas alélicas de um mesmo loco fazem com que as 72
colunas de dosagem não representem 72 dimensões independentes. O resumo abaixo
mostra dimensões, postos e propriedades numéricas das matrizes obtidas.

```{r diagnostico-matrizes}
theoretical_rank_M <- sum(
  table(
    allele_audit_full$Locus[
      allele_audit_full$Keep_allele
    ]
  ) - 1L
)

maximum_M_column_mean <- max(abs(colMeans(M_full)))

G_reconstructed <- tcrossprod(M_full) / denominator_full
maximum_G_reconstruction_difference <- max(
  abs(G_full - G_reconstructed)
)

locus_names <- unique(
  allele_audit_full$Locus[
    allele_audit_full$Keep_allele
  ]
)

dosage_sum_error <- numeric(length(locus_names))

for (j in seq_along(locus_names)) {
  # Seleciona as colunas de dosagem pertencentes ao mesmo loco.
  locus_columns <- allele_audit_full$Marker[
    allele_audit_full$Keep_allele &
      allele_audit_full$Locus == locus_names[j]
  ]

  # Em um indivíduo diploide, a soma das dosagens do loco é igual a 2.
  dosage_sum_error[j] <- max(
    abs(
      rowSums(
        dosage_full_imputed[
          ,
          locus_columns,
          drop = FALSE
        ]
      ) - 2
    )
  )
}

maximum_dosage_sum_error <- max(dosage_sum_error)

matrix_inventory <- data.frame(
  Item = c(
    "Indivíduos",
    "Linhas de X",
    "Colunas de X",
    "Posto de X",
    "Linhas de M",
    "Colunas de M",
    "Posto de M",
    "Posto teórico de M",
    "Máxima média absoluta das colunas de M",
    "Erro máximo da soma das dosagens por loco",
    "Diferença máxima na reconstrução de G",
    "Linhas de G",
    "Colunas de G",
    "Posto de G",
    "Folds",
    "Indivíduos de treinamento por fold",
    "Indivíduos de validação por fold",
    "Diferença máxima de simetria de G",
    "Média da diagonal de G",
    "Menor autovalor de G"
  ),
  Value = c(
    length(ids),
    nrow(X),
    ncol(X),
    qr(X)$rank,
    nrow(M_full),
    ncol(M_full),
    qr(M_full)$rank,
    theoretical_rank_M,
    maximum_M_column_mean,
    maximum_dosage_sum_error,
    maximum_G_reconstruction_difference,
    nrow(G_full),
    ncol(G_full),
    qr(G_full)$rank,
    N_FOLDS,
    length(ids) - unique(fold_sizes),
    unique(fold_sizes),
    max(abs(G_full - t(G_full))),
    mean(diag(G_full)),
    min(eigenvalues_G_full)
  )
)

kable(
  matrix_inventory,
  digits = 8,
  col.names = c("Item", "Valor"),
  caption = "Resumo das matrizes e da validação cruzada"
)
```

## 12. Gravação das matrizes e dos folds

```{r salvamento-objetos-matriciais}
matrices_object <- list(
  ids = ids,
  metadata = metadata,
  phenotypes = phenotypes,
  trait_dictionary = trait_dictionary,
  X = X,
  M = M_full,
  G = G_full,
  cv_folds = cv_folds,
  fold_summary = fold_summary,
  locus_audit = locus_audit_full,
  allele_audit = allele_audit_full,
  marker_means = marker_means_full,
  allele_frequencies = allele_frequencies_full,
  denominator = denominator_full,
  settings = list(
    n_folds = N_FOLDS,
    seed_cv = SEED_CV,
    call_rate_min = CALL_RATE_MIN,
    allele_frequency_min = ALLELE_FREQUENCY_MIN,
    fixed_effects = "FAM"
  )
)

saveRDS(
  matrices_object,
  file.path(OUTPUT_DIR, "matrices_object.rds")
)

write.csv(cv_folds, file.path(OUTPUT_DIR, "cv_folds.csv"), row.names = FALSE)
write.csv(fold_summary, file.path(OUTPUT_DIR, "fold_summary.csv"), row.names = FALSE)
write.csv(
  allele_audit_full,
  file.path(OUTPUT_DIR, "allele_audit_full.csv"),
  row.names = FALSE
)
write.csv(
  matrix_inventory,
  file.path(OUTPUT_DIR, "matrix_inventory.csv"),
  row.names = FALSE
)
```

## 13. Próxima etapa

O Módulo 03 utiliza `X`, `M`, `G` e os cinco folds para ajustar RR-BLUP,
BayesA, BayesB, BayesB2, BayesC, Lasso Bayesiano e GBLUP. Em cada ajuste,
somente os fenótipos dos indivíduos de validação são mascarados.
