---
title: "Construção das matrizes para seleção genômica em mamoeiro"
author:
  - Costa, W. G.^[Weverton Gomes da Costa, Pós-Doutorando, Departamento de Estatística - Universidade Federal de Viçosa, weverton.costa@ufv.br]
date: "`r Sys.Date()`"
site: workflowr::wflow_site
url: https://wevertongomescosta.github.io/Bayesian-ridge-regression-papaya/
output:
  workflowr::wflow_html:
    toc: true
    toc_depth: 3
    toc_float: true
    code_download: true
    code_folding: show
editor_options:
  chunk_output_type: console
github-repo: WevertonGomesCosta/Bayesian-ridge-regression-papaya
---

```{r setup, include=FALSE}
knitr::opts_chunk$set(
  echo = TRUE,
  warning = FALSE,
  message = FALSE,
  cache = FALSE,
  fig.align = "center",
  out.width = "100%"
)
```

## 1. Objetivo

Os modelos de predição genômica utilizam matrizes numéricas que representam os
efeitos fixos e a semelhança genética entre os indivíduos.

Nesta etapa, os genótipos SSR são convertidos em dosagens alélicas, os
efeitos fixos de bloco e família são representados em uma matriz de
delineamento, a matriz de relacionamento genômico aditivo é construída e cinco
folds de validação cruzada são definidos.

As matrizes de efeitos fixos, de marcadores e de relacionamento genômico são
construídas uma única vez com o conjunto pré-processado completo. Elas
permanecem inalteradas entre os folds. A validação cruzada será implementada no
módulo de ajuste dos modelos, substituindo por valores ausentes os fenótipos dos
indivíduos de validação.

## 2. Pacotes e objeto de entrada

```{r pacotes}
suppressPackageStartupMessages({
  library(dplyr)
  library(tidyr)
  library(ggplot2)
  library(knitr)
  library(here)
})
```

```{r objeto-entrada}
PREPROCESSING_FILE <- here(
  "output",
  "preprocessing",
  "preprocessing_object.rds"
)

OUTPUT_DIR <- here(
  "output",
  "matrices"
)

N_FOLDS <- 5L
SEED_CV <- 20260723L
ALLELE_FREQUENCY_MIN <- 0.05

dir.create(
  OUTPUT_DIR,
  recursive = TRUE,
  showWarnings = FALSE
)

preprocessing <- readRDS(
  PREPROCESSING_FILE
)

ids <- preprocessing$ids
metadata <- preprocessing$metadata
phenotypes <- preprocessing$phenotypes
ssr_raw <- preprocessing$ssr_raw
locus_audit_full <- preprocessing$locus_audit
trait_dictionary <- preprocessing$trait_dictionary

CALL_RATE_MIN <- preprocessing$settings$call_rate_min

data.frame(
  Item = c(
    "Indivíduos",
    "Características fenotípicas",
    "Locos SSR originais",
    "Locos SSR mantidos",
    "Famílias",
    "Blocos"
  ),
  Valor = c(
    length(ids),
    ncol(phenotypes),
    ncol(ssr_raw),
    sum(locus_audit_full$Keep_locus),
    nlevels(metadata$FAM),
    nlevels(metadata$BL)
  )
) |>
  kable(
    caption = "Dados de entrada para a construção das matrizes"
  )
```

## 3. Codificação das dosagens alélicas

Cada código SSR contém dois rótulos alélicos. O código `12`, por exemplo,
representa uma cópia do alelo 1 e uma cópia do alelo 2. O código `22`
representa duas cópias do alelo 2.

Uma coluna é criada para cada alelo observado em cada loco mantido. A dosagem
é 0, 1 ou 2, de acordo com o número de cópias presentes em cada indivíduo.

```{r codificacao-dosagens-completas}
retained_loci_full <- locus_audit_full$Locus[
  locus_audit_full$Keep_locus
]

ssr_full <- ssr_raw[
  ,
  retained_loci_full,
  drop = FALSE
]

dosage_parts_full <- list()
allele_map_parts_full <- list()
marker_counter_full <- 0L

for (j in seq_len(ncol(ssr_full))) {
  codes <- ssr_full[, j]

  allele_1 <- floor(codes / 10)
  allele_2 <- codes %% 10

  observed_alleles <- sort(
    unique(
      c(
        allele_1[!is.na(codes)],
        allele_2[!is.na(codes)]
      )
    )
  )

  for (allele in observed_alleles) {
    marker_counter_full <- marker_counter_full + 1L

    dosage <-
      as.numeric(allele_1 == allele) +
      as.numeric(allele_2 == allele)

    dosage[is.na(codes)] <- NA_real_

    marker_name <- paste0(
      colnames(ssr_full)[j],
      "__A",
      allele
    )

    dosage_parts_full[[marker_counter_full]] <- dosage

    allele_map_parts_full[[marker_counter_full]] <- data.frame(
      Locus = colnames(ssr_full)[j],
      Allele = allele,
      Marker = marker_name
    )
  }
}

dosage_full_raw <- do.call(
  cbind,
  dosage_parts_full
)

allele_audit_full <- bind_rows(
  allele_map_parts_full
)

rownames(dosage_full_raw) <- ids
colnames(dosage_full_raw) <- allele_audit_full$Marker
rownames(allele_audit_full) <- NULL

dosage_full_raw[1:6, 1:8]
```

## 4. Controle das frequências alélicas

Colunas alélicas muito raras fornecem pouca informação e podem ser instáveis
em amostras pequenas. São mantidos os alelos com frequência entre 0,05 e 0,95
e com variação diferente de zero.

```{r controle-alelos-completo}
allele_audit_full$Allele_frequency <-
  colMeans(
    dosage_full_raw,
    na.rm = TRUE
  ) / 2

dosage_sd_full <- numeric(
  ncol(dosage_full_raw)
)

for (j in seq_len(ncol(dosage_full_raw))) {
  dosage_sd_full[j] <- sd(
    dosage_full_raw[, j],
    na.rm = TRUE
  )
}

allele_audit_full$Dosage_sd <- dosage_sd_full

allele_audit_full$Keep_allele <-
  is.finite(allele_audit_full$Allele_frequency) &
  allele_audit_full$Allele_frequency >=
    ALLELE_FREQUENCY_MIN &
  allele_audit_full$Allele_frequency <=
    (1 - ALLELE_FREQUENCY_MIN) &
  is.finite(allele_audit_full$Dosage_sd) &
  allele_audit_full$Dosage_sd > 0

retained_markers_full <- allele_audit_full$Marker[
  allele_audit_full$Keep_allele
]

dosage_full <- dosage_full_raw[
  ,
  retained_markers_full,
  drop = FALSE
]

allele_summary_full <- allele_audit_full |>
  group_by(Locus) |>
  summarise(
    Alelos_observados = n(),
    Alelos_mantidos = sum(Keep_allele),
    .groups = "drop"
  )

kable(
  allele_summary_full,
  caption = "Colunas de dosagem alélica por loco SSR"
)
```

```{r grafico-frequencias-alelicas, fig.height=5}
ggplot(
  allele_audit_full,
  aes(
    x = Allele_frequency,
    fill = Keep_allele
  )
) +
  geom_histogram(
    bins = 20,
    position = "identity",
    alpha = 0.7
  ) +
  geom_vline(
    xintercept = c(
      ALLELE_FREQUENCY_MIN,
      1 - ALLELE_FREQUENCY_MIN
    ),
    linetype = 2
  ) +
  labs(
    x = "Frequência alélica",
    y = "Colunas de dosagem alélica",
    fill = "Mantido",
    title = "Controle das frequências alélicas"
  ) +
  theme_bw()
```

## 5. Matriz completa de marcadores

As dosagens ausentes são substituídas pela média da coluna. Em seguida, cada
média é subtraída de sua respectiva coluna.

A matriz \(\mathbf{M}\) resultante possui os indivíduos nas linhas e as
dosagens alélicas mantidas nas colunas.

```{r matriz-completa-marcadores}
marker_means_full <- colMeans(
  dosage_full,
  na.rm = TRUE
)

dosage_full_imputed <- dosage_full

for (j in seq_len(ncol(dosage_full_imputed))) {
  missing_values <- is.na(
    dosage_full_imputed[, j]
  )

  dosage_full_imputed[
    missing_values,
    j
  ] <- marker_means_full[j]
}

M_full <- sweep(
  dosage_full_imputed,
  2,
  marker_means_full,
  FUN = "-"
)

```

## 6. Matriz completa de relacionamento genômico

Seja \(p_j\) a frequência do alelo representado pela coluna \(j\). A matriz
aditiva de relacionamento genômico é calculada por

\[
\mathbf{G} =
\frac{\mathbf{M}\mathbf{M}^{\mathsf{T}}}
{\sum_j 2p_j(1-p_j)}.
\]

```{r matriz-completa-relacionamento}
allele_frequencies_full <-
  marker_means_full / 2

denominator_full <- sum(
  2 *
    allele_frequencies_full *
    (1 - allele_frequencies_full)
)

G_full <- tcrossprod(
  M_full
) / denominator_full

G_full <- (
  G_full + t(G_full)
) / 2

dimnames(G_full) <- list(
  ids,
  ids
)

eigenvalues_G_full <- eigen(
  G_full,
  symmetric = TRUE,
  only.values = TRUE
)$values

```

## 7. Matriz de efeitos fixos

Bloco e família são representados como efeitos fixos categóricos. O intercepto
é incluído automaticamente.

```{r matriz-efeitos-fixos}
X <- model.matrix(
  ~ BL + FAM,
  data = metadata
)

rownames(X) <- ids

data.frame(
  Matriz = c("X", "M", "G"),
  Linhas = c(
    nrow(X),
    nrow(M_full),
    nrow(G_full)
  ),
  Colunas = c(
    ncol(X),
    ncol(M_full),
    ncol(G_full)
  ),
  Posto = c(
    qr(X)$rank,
    qr(M_full)$rank,
    qr(G_full)$rank
  )
) |>
  kable(
    caption = "Dimensões e postos das matrizes completas"
  )
```

## 8. Cinco folds estratificados por família

Os 150 indivíduos são divididos em cinco grupos de validação. Os indivíduos de
cada família são distribuídos da forma mais uniforme possível entre os folds.
A semente fixa preserva a mesma alocação em todas as execuções.

```{r folds-validacao-cruzada}
set.seed(
  SEED_CV
)

family <- droplevels(
  metadata$FAM
)

folds <- integer(
  length(ids)
)

fold_load <- integer(
  N_FOLDS
)

for (family_level in levels(family)) {
  family_indices <- sample(
    which(family == family_level)
  )

  random_tie_order <- sample(
    seq_len(N_FOLDS)
  )

  ordered_folds <- order(
    fold_load,
    match(
      seq_len(N_FOLDS),
      random_tie_order
    )
  )

  family_labels <- rep(
    ordered_folds,
    length.out = length(family_indices)
  )

  folds[family_indices] <-
    family_labels

  fold_load <- fold_load + tabulate(
    family_labels,
    nbins = N_FOLDS
  )
}

fold_sizes <- tabulate(
  folds,
  nbins = N_FOLDS
)

family_fold_table <- table(
  Familia = family,
  Fold = folds
)

family_balance <- apply(
  family_fold_table,
  1,
  max
) - apply(
  family_fold_table,
  1,
  min
)

cv_folds <- data.frame(
  IND = ids,
  BL = as.character(metadata$BL),
  FAM = as.character(metadata$FAM),
  Fold = folds
)

data.frame(
  Fold = seq_len(N_FOLDS),
  Validation_n = fold_sizes,
  Training_n = length(ids) - fold_sizes
) |>
  kable(
    col.names = c(
      "Fold",
      "N validação",
      "N treinamento"
    ),
    caption = "Tamanho dos folds da validação cruzada"
  )
```

```{r grafico-familias-folds, fig.height=7}
family_fold_long <- as.data.frame(
  family_fold_table
)

ggplot(
  family_fold_long,
  aes(
    x = factor(Fold),
    y = Familia,
    fill = Freq
  )
) +
  geom_tile() +
  geom_text(
    aes(label = Freq)
  ) +
  labs(
    x = "Fold",
    y = "Família",
    fill = "Indivíduos",
    title = "Distribuição das famílias entre os folds"
  ) +
  theme_bw()
```

## 9. Contrato da validação cruzada

A tabela dos folds define quais 30 indivíduos serão utilizados para validação
em cada rodada. Ela não define matrizes de marcadores ou matrizes genômicas
específicas por fold.

As matrizes utilizadas pelos modelos permanecem fixas:

- `X` contém os efeitos de bloco e família;
- `M` contém as colunas centralizadas de dosagens alélicas;
- `G` contém os relacionamentos genômicos aditivos.

No próximo módulo, uma cópia do vetor fenotípico será criada para cada
característica e fold. Os 30 fenótipos de validação serão substituídos por
`NA`, enquanto `X`, `M` e `G` permanecerão inalteradas.

```{r resumo-validacao-cruzada}
fold_summary <- data.frame(
  Fold = seq_len(N_FOLDS),
  Training_n = length(ids) - fold_sizes,
  Validation_n = fold_sizes
)

kable(
  fold_summary,
  col.names = c(
    "Fold",
    "N treinamento",
    "N validação"
  ),
  caption = "Tamanhos amostrais da validação cruzada"
)
```

## 10. Mapa de calor do relacionamento genômico

O mapa de calor representa a semelhança genômica entre os 150 indivíduos.

```{r grafico-relacionamento-genomico, fig.height=8}
G_long <- as.data.frame(
  as.table(G_full)
)

names(G_long) <- c(
  "Individuo_1",
  "Individuo_2",
  "Relacionamento"
)

ggplot(
  G_long,
  aes(
    x = Individuo_1,
    y = Individuo_2,
    fill = Relacionamento
  )
) +
  geom_raster() +
  scale_x_discrete(
    breaks = NULL
  ) +
  scale_y_discrete(
    breaks = NULL
  ) +
  labs(
    x = "Indivíduos",
    y = "Indivíduos",
    fill = "G",
    title = "Matriz aditiva de relacionamento genômico"
  ) +
  theme_bw()
```

## 11. Objetos salvos e diagnóstico das matrizes

O objeto de saída contém uma matriz de efeitos fixos, uma matriz de marcadores,
uma matriz de relacionamento genômico e a tabela de atribuição dos folds.
Nenhum objeto de matriz específico por fold é criado.

```{r salvamento-objetos-matriciais}
matrix_inventory <- data.frame(
  Item = c(
    "Indivíduos",
    "Linhas da matriz de efeitos fixos",
    "Colunas da matriz de efeitos fixos",
    "Posto da matriz de efeitos fixos",
    "Linhas da matriz de marcadores",
    "Colunas da matriz de marcadores",
    "Posto da matriz de marcadores",
    "Linhas da matriz genômica",
    "Colunas da matriz genômica",
    "Posto da matriz genômica",
    "Folds da validação cruzada",
    "Indivíduos de treinamento por fold",
    "Indivíduos de validação por fold",
    "Diferença máxima de simetria de G",
    "Média da diagonal de G",
    "Menor autovalor de G"
  ),
  Value = c(
    length(ids),
    nrow(X),
    ncol(X),
    qr(X)$rank,
    nrow(M_full),
    ncol(M_full),
    qr(M_full)$rank,
    nrow(G_full),
    ncol(G_full),
    qr(G_full)$rank,
    N_FOLDS,
    length(ids) - unique(fold_sizes),
    unique(fold_sizes),
    max(abs(G_full - t(G_full))),
    mean(diag(G_full)),
    min(eigenvalues_G_full)
  )
)

matrices_object <- list(
  ids = ids,
  metadata = metadata,
  phenotypes = phenotypes,
  trait_dictionary = trait_dictionary,
  X = X,
  M = M_full,
  G = G_full,
  cv_folds = cv_folds,
  fold_summary = fold_summary,
  locus_audit = locus_audit_full,
  allele_audit = allele_audit_full,
  marker_means = marker_means_full,
  allele_frequencies = allele_frequencies_full,
  denominator = denominator_full,
  settings = list(
    n_folds = N_FOLDS,
    seed_cv = SEED_CV,
    call_rate_min = CALL_RATE_MIN,
    allele_frequency_min =
      ALLELE_FREQUENCY_MIN
  )
)

saveRDS(
  matrices_object,
  file.path(
    OUTPUT_DIR,
    "matrices_object.rds"
  )
)

write.csv(
  cv_folds,
  file.path(
    OUTPUT_DIR,
    "cv_folds.csv"
  ),
  row.names = FALSE
)

write.csv(
  fold_summary,
  file.path(
    OUTPUT_DIR,
    "fold_summary.csv"
  ),
  row.names = FALSE
)

write.csv(
  allele_audit_full,
  file.path(
    OUTPUT_DIR,
    "allele_audit_full.csv"
  ),
  row.names = FALSE
)

write.csv(
  matrix_inventory,
  file.path(
    OUTPUT_DIR,
    "matrix_inventory.csv"
  ),
  row.names = FALSE
)


kable(
  matrix_inventory,
  digits = 6,
  col.names = c(
    "Item",
    "Valor"
  ),
  caption = "Diagnóstico final das matrizes analíticas"
)
```

As 72 colunas de dosagem alélica mantidas não representam 72 dimensões
independentes de marcadores. Dentro de um loco SSR multialélico, as dosagens
dos alelos apresentam dependências lineares porque o número de cópias é
limitado pela diploidia. Por isso, a matriz de marcadores pode apresentar
posto menor que seu número de colunas. Como `G` é construída a partir de
`M`, seu posto também é limitado pelo posto da matriz de marcadores.

## 12. Próxima etapa

A próxima etapa ajusta RR-BLUP, BayesA, BayesB, BayesB com a probabilidade
especificada de efeito zero, BayesC, Lasso Bayesiano e GBLUP utilizando os
mesmos cinco folds de validação. O RR-BLUP é implementado com o componente
`BRR` do BGLR e `M`, enquanto o GBLUP é implementado com `G` e o componente
`RKHS`. Em todos os folds, apenas o vetor fenotípico será mascarado; `X`,
`M` e `G` permanecerão inalteradas.
