---
title: "Ajuste dos modelos e diagnósticos MCMC para predição genômica em mamoeiro"
author:
  - Costa, W. G.^[Weverton Gomes da Costa, Pós-Doutorando, Departamento de Estatística - Universidade Federal de Viçosa, weverton.costa@ufv.br]
date: "`r Sys.Date()`"
site: workflowr::wflow_site
url: https://wevertongomescosta.github.io/Bayesian-ridge-regression-papaya/
bibliography: ../REFERENCES.bib
link-citations: true
output:
  workflowr::wflow_html:
    toc: true
    toc_depth: 3
    toc_float: true
    code_download: true
    code_folding: show
editor_options:
  chunk_output_type: console
github-repo: WevertonGomesCosta/Bayesian-ridge-regression-papaya
---

```{r setup, include=FALSE}
knitr::opts_chunk$set(
  echo = TRUE,
  warning = FALSE,
  message = FALSE,
  cache = FALSE,
  fig.align = "center",
  out.width = "100%"
)
```

## 1. Objetivo

Este módulo documenta o ajuste completo, com validação cruzada, de sete métodos
de predição genômica para dez características do mamoeiro. Os 350 ajustes são
executados uma única vez por `analysis/03_models_fit.R`; esta página apenas lê e
apresenta o objeto canônico resultante, sem reajustar modelos. Os mesmos cinco
folds determinísticos e estratificados por família são utilizados para todos
os métodos e características.

A análise completa contém:

\[
10\ \text{características}
\times
5\ \text{folds}
\times
7\ \text{métodos}
=
350\ \text{ajustes}.
\]

Todos os métodos são ajustados exclusivamente com o BGLR
[@perez2014bglr]:

1. RR-BLUP, implementado com o componente `BRR` do BGLR e a matriz completa de
   marcadores `M` [@endelman2011rrblup];
2. BayesA com `M`;
3. BayesB com `M`;
4. BayesB2 com `M` e probabilidade de efeito zero mantida operacionalmente
   próxima de \(10^{-5}\);
5. BayesC com `M`;
6. Lasso Bayesiano com `M` [@park2008bayesianlasso], usando o parâmetro de
   contração `lambda` fixado no valor global calibrado deterministicamente pela
   regra padrão do BGLR;
7. GBLUP com a matriz de relacionamento genômico `G` e o componente `RKHS` do
   BGLR.

BayesA e BayesB seguem o arcabouço de predição genômica introduzido por
Meuwissen et al. e seu desenvolvimento posterior no alfabeto Bayesiano
[@meuwissen2001prediction; @habier2011bayesianalphabet].

RR-BLUP e regressão ridge Bayesiana não são tratados como métodos separados. O
modelo Gaussiano para os efeitos dos marcadores implementado por
`model = "BRR"` é a implementação do RR-BLUP adotada neste projeto.

## 2. Contrato analítico

As matrizes construídas no Módulo 02 são utilizadas sem reconstrução
específica por fold:

- `X` contém o intercepto e a codificação do efeito fixo de família;
- `M` contém as 72 colunas centralizadas de dosagens alélicas;
- `G` contém os relacionamentos genômicos aditivos;
- cada fold identifica 30 indivíduos de validação e 120 de treinamento.

O BGLR inclui um intercepto por padrão. Portanto, a coluna do intercepto é
removida de `X`, restando somente as colunas associadas à família para o
componente `FIXED`.

Para cada característica e fold, somente uma cópia do vetor fenotípico é
alterada. As 30 observações de validação são substituídas por `NA`; `X`, `M` e
`G` permanecem globais e inalteradas.

As configurações de MCMC seguem a seção principal de métodos do artigo de
referência [@silva2021brrguava]:

- 1.000.000 de iterações;
- 200.000 iterações de burn-in;
- thinning igual a 4;
- 200.000 amostras posteriores mantidas.

O parâmetro padrão do BGLR para a alocação da priori é explicitado como
`R2 = 0.5`. Para o Lasso Bayesiano, `lambda` é mantido fixo no valor
determinístico `lambda0` obtido pela própria calibração do BGLR. Como o
preditor contém dois termos em `ETA` (família `FIXED` e componente genômico
`BL`), o BGLR aloca `R2/2` ao componente BL. A matriz `M` é global, portanto
`MSx` e `lambda0` também são globais e idênticos para todos os traits e
folds.

## 3. Execução canônica única

O ajuste dos modelos é separado da apresentação. A análise completa é executada explicitamente por:

```bash
Rscript --vanilla analysis/03_models_fit.R
```

O script realiza sequencialmente os 350 ajustes característica-fold-método em uma única sessão do R. Sementes determinísticas são definidas para cada ajuste.

Os arquivos nativos do BGLR são gravados diretamente em `output/models/bglr/Trait/Fold/Method/`. O objeto analítico canônico compacto é `output/models/models_object.rds`. A renderização desta página nunca ajusta ou reajusta um modelo genômico.

## 4. Saídas canônicas do M03

```{r packages}
suppressPackageStartupMessages({
  library(dplyr)
  library(knitr)
  library(here)
})
```

```{r load-model-object}
MODELS_FILE <- here("output", "models", "models_object.rds")
BGLR_DIR <- here("output", "models", "bglr")

if (!file.exists(MODELS_FILE)) {
  stop("Objeto canônico do M03 não encontrado. Execute `Rscript --vanilla analysis/03_models_fit.R` primeiro.")
}

models_object <- readRDS(MODELS_FILE)
settings <- models_object$settings
run_design <- models_object$run_design
model_catalogue <- models_object$model_catalogue
cv_predictions <- models_object$predictions
genomic_values_by_fold <- models_object$genomic_values_by_fold
cv_metrics_by_fold <- models_object$metrics_by_fold
convergence_diagnostics <- models_object$convergence_diagnostics

expected_fits <-
  length(settings$traits) * length(settings$folds) * length(settings$methods)

stopifnot(
  expected_fits == 350L,
  nrow(run_design) == expected_fits,
  nrow(cv_metrics_by_fold) == expected_fits,
  nrow(cv_predictions) == 150L * length(settings$traits) * length(settings$methods),
  nrow(genomic_values_by_fold) == 150L * expected_fits,
  nrow(convergence_diagnostics) == 2L * expected_fits
)
```

A raiz de `output/models/` contém o objeto canônico e as exportações analíticas diretas. A única subpasta pertencente ao pipeline final do M03 é `bglr/`.

## 5. Configurações do ajuste

```{r settings-table}
settings_table <- data.frame(
  Configuracao = c(
    "Versão do pipeline", "Iterações", "Burn-in", "Thinning", "Priori R2",
    "Base das sementes", "Probabilidade de efeito zero no BayesB2",
    "Tipo de lambda no BL", "Lambda do BL"
  ),
  Valor = c(
    settings$pipeline_version, settings$n_iter, settings$burn_in, settings$thin,
    settings$R2, settings$seed_base, settings$bayesb2_zero_probability,
    settings$bl_lambda_type, settings$bl_lambda
  )
)
kable(settings_table, caption = "Configurações canônicas de ajuste do M03")
```

Essas configurações são especificações do ajuste, e não critérios de seleção entre métodos.

## 6. Catálogo dos modelos

```{r model-catalogue-table}
kable(model_catalogue, caption = "Sete métodos de predição genômica")
```

As especificações completas de `ETA` e o contrato de lambda fixo do Lasso Bayesiano ficam centralizados em `analysis/03_models_fit.R`.

## 7. Desenho das execuções

```{r run-design-table}
stopifnot(
  length(unique(run_design$Signature)) == 1L,
  identical(as.character(unique(run_design$Signature)), as.character(models_object$signature))
)
kable(
  head(run_design, 14),
  caption = paste("Primeiros quatorze ajustes planejados; assinatura analítica", models_object$signature)
)
```

O desenho contém 350 ajustes determinísticos: dez características, cinco folds estratificados por família e sete métodos. `run_design.csv` é um manifesto permanente do desenho, e não um arquivo de estado da execução.

## 8. Resultados analíticos

```{r fit-status}
fit_status <- data.frame(
  Ajustes_planejados = expected_fits,
  Ajustes_concluidos = nrow(cv_metrics_by_fold),
  Linhas_predicoes = nrow(cv_predictions),
  Linhas_valores_genomicos = nrow(genomic_values_by_fold)
)
kable(fit_status, caption = "Dimensões das saídas analíticas canônicas do M03")
```

As exportações diretas por fold são `cv_predictions.csv`, `genomic_values_by_fold.csv`, `cv_metrics_by_fold.csv`, `convergence_diagnostics.csv` e `convergence_summary.csv`.

## 9. Diagnósticos de convergência MCMC

```{r convergence-summary}
convergence_summary <- convergence_diagnostics |>
  group_by(Method) |>
  summarise(
    Runs = n_distinct(Run_id),
    Parameters_reviewed = n(),
    Parameters_flagged = sum(Review_flag),
    Runs_with_flags = n_distinct(Run_id[Review_flag]),
    Minimum_ESS = min(Effective_sample_size, na.rm = TRUE),
    Median_ESS = median(Effective_sample_size, na.rm = TRUE),
    Maximum_absolute_Geweke = max(abs(Geweke_Z), na.rm = TRUE),
    .groups = "drop"
  )
convergence_summary$Method_label <-
  unname(setNames(model_catalogue$Label, model_catalogue$Method)[convergence_summary$Method])

kable(
  convergence_summary |>
    select(Method_label, Runs, Parameters_reviewed, Parameters_flagged,
           Runs_with_flags, Minimum_ESS, Median_ESS, Maximum_absolute_Geweke),
  digits = 3,
  caption = "Diagnósticos MCMC de cadeia única por método"
)
```

```{r convergence-flags}
convergence_diagnostics |>
  filter(Review_flag) |>
  arrange(Method, Trait, Fold, Parameter) |>
  kable(digits = 4, caption = "Cadeias escalares sinalizadas para inspeção adicional")
```

ESS e a estatística de Geweke são diagnósticos de cadeia única. Eles identificam cadeias para inspeção adicional, mas não provam convergência e não constituem regras automáticas de exclusão de métodos.

## 10. Saídas nativas do BGLR

```{r bglr-inventory}
expected_bglr_dirs <- expand.grid(
  Trait = settings$traits,
  Fold = settings$folds,
  Method = settings$methods,
  stringsAsFactors = FALSE
)
expected_bglr_paths <- file.path(
  BGLR_DIR,
  expected_bglr_dirs$Trait,
  paste0("F", expected_bglr_dirs$Fold),
  expected_bglr_dirs$Method
)
if (!all(dir.exists(expected_bglr_paths))) stop("Inventário BGLR do M03 está incompleto.")

bglr_inventory <- data.frame(
  Diretorios_caracteristicas = length(list.dirs(BGLR_DIR, recursive = FALSE)),
  Diretorios_ajustes = sum(dir.exists(expected_bglr_paths)),
  Arquivos_nativos = length(list.files(BGLR_DIR, recursive = TRUE))
)
kable(bglr_inventory, caption = "Inventário das saídas nativas do BGLR")
```

Os arquivos nativos contêm as cadeias MCMC reduzidas pelo thinning utilizadas nos diagnósticos posteriores e na inspeção gráfica.

## 11. Próxima etapa

O Módulo 04 lê `models_object.rds` sem reajustar modelos para comparar os sete métodos dentro de cada característica e derivar os resultados genômicos posteriores.
