---
title: "Ajuste dos modelos e diagnósticos MCMC para predição genômica em mamoeiro"
author:
  - Costa, W. G.^[Weverton Gomes da Costa, Pós-Doutorando, Departamento de Estatística - Universidade Federal de Viçosa, weverton.costa@ufv.br]
date: "`r Sys.Date()`"
site: workflowr::wflow_site
url: https://wevertongomescosta.github.io/Bayesian-ridge-regression-papaya/
bibliography: ../REFERENCES.bib
link-citations: true
output:
  workflowr::wflow_html:
    toc: true
    toc_depth: 3
    toc_float: true
    code_download: true
    code_folding: show
editor_options:
  chunk_output_type: console
github-repo: WevertonGomesCosta/Bayesian-ridge-regression-papaya
---

```{r setup, include=FALSE}
knitr::opts_chunk$set(
  echo = TRUE,
  warning = FALSE,
  message = FALSE,
  cache = FALSE,
  fig.align = "center",
  out.width = "100%"
)
```

## 1. Objetivo

Este módulo ajusta sete métodos de predição genômica para dez características
do mamoeiro usando os mesmos cinco folds de validação cruzada estratificados
por família criados no Módulo 02. O objetivo é mostrar, passo a passo, como o
modelo estatístico é especificado, como cada método genômico é representado no
BGLR, como são obtidas as predições fora da amostra (OOF) e os valores
genômicos, e como são calculados os diagnósticos MCMC.

A análise completa contém

\[
10\ \text{características}
\times
5\ \text{folds}
\times
7\ \text{métodos}
=
350\ \text{ajustes}.
\]

Os sete métodos são RR-BLUP, BayesA, BayesB, BayesB2, BayesC, Lasso Bayesiano
(BL) e GBLUP. O RR-BLUP é implementado pelo componente `BRR` do BGLR; portanto,
RR-BLUP e regressão ridge Bayesiana não são tratados como métodos separados
neste projeto [@endelman2011rrblup; @perez2014bglr].

O código de ajuste está integralmente contido neste documento R Markdown. Uma
construção normal do workflowr apresenta os resultados já ajustados sem repetir
os 350 modelos. Um reajuste completo é realizado somente quando a chave
explícita de execução descrita na Seção 8 é habilitada.

## 2. Pacotes, entradas e caminhos de saída

Somente os pacotes necessários para apresentação e manipulação dos dados são
anexados durante uma construção normal. BGLR, coda e digest são chamados por
namespaces explícitos no código de ajuste.

```{r packages}
suppressPackageStartupMessages({
  library(dplyr)
  library(knitr)
  library(here)
})
```

O Módulo 03 lê as matrizes produzidas no Módulo 02 e grava os resultados dos
modelos em `output/models/`. Os arquivos nativos das cadeias do BGLR são
mantidos na única subpasta `bglr/`.

```{r paths}
MATRICES_FILE <- here("output", "matrices", "matrices_object.rds")
MODELS_FILE <- here("output", "models", "models_object.rds")
OUTPUT_DIR <- here("output", "models")
BGLR_DIR <- file.path(OUTPUT_DIR, "bglr")

dir.create(OUTPUT_DIR, recursive = TRUE, showWarnings = FALSE)
dir.create(BGLR_DIR, recursive = TRUE, showWarnings = FALSE)
```

O objeto do Módulo 02 fornece os indivíduos alinhados, fenótipos, matriz de
delineamento de famílias, matriz de marcadores, matriz de relacionamento
genômico e folds de validação cruzada.

```{r load-matrices}
matrices_object <- readRDS(MATRICES_FILE)

ids <- matrices_object$ids
metadata <- matrices_object$metadata
phenotypes <- matrices_object$phenotypes
trait_dictionary <- matrices_object$trait_dictionary
X <- matrices_object$X
M <- matrices_object$M
G <- matrices_object$G
cv_folds <- matrices_object$cv_folds

traits <- colnames(phenotypes)
```

## 3. Modelo estatístico

Para cada característica, o modelo comum é

\[
\mathbf y =
\mathbf 1\mu +
\mathbf X_F\boldsymbol\beta_F +
\mathbf g +
\boldsymbol\varepsilon,
\]

em que \(\mu\) é o intercepto, \(\mathbf X_F\boldsymbol\beta_F\) representa o
efeito fixo de família, \(\mathbf g\) é o componente genômico e
\(\boldsymbol\varepsilon\) é o vetor de resíduos.

### 3.1 Intercepto e efeito fixo de família

O BGLR ajusta automaticamente um intercepto. Por isso, a coluna do intercepto
criada no Módulo 02 é removida antes de `X` ser fornecida como termo `FIXED`.
As colunas restantes codificam os efeitos de família, estimados sem contração.

```{r family-fixed-effect}
X_fixed <- X[
  ,
  colnames(X) != "(Intercept)",
  drop = FALSE
]

colnames(X_fixed)
```

Aqui, `model = "FIXED"` refere-se ao tratamento dos **coeficientes de família**
como efeitos fixos. Esse uso de `FIXED` é diferente de `type = "FIXED"` no
Lasso Bayesiano, explicado na Seção 6.6.

### 3.2 Componente genômico

Para os seis métodos baseados em efeitos de marcadores,

\[
\mathbf g = \mathbf M\boldsymbol\alpha,
\]

de modo que o modelo se torna

\[
\mathbf y =
\mathbf 1\mu +
\mathbf X_F\boldsymbol\beta_F +
\mathbf M\boldsymbol\alpha +
\boldsymbol\varepsilon.
\]

Os métodos diferem principalmente na priori atribuída aos efeitos de marcadores
\(\boldsymbol\alpha\). O GBLUP, por sua vez, modela diretamente os valores
genômicos como

\[
\mathbf g \sim N(\mathbf 0,\mathbf G\sigma_g^2).
\]

## 4. Delineamento da validação cruzada

Os cinco folds são herdados sem alterações do Módulo 02. Cada fold contém 30
indivíduos de validação e 120 de treinamento, com três representantes de cada
família na validação. Os mesmos folds são utilizados para todas as
características e métodos, permitindo comparar os modelos nos mesmos conjuntos
de validação.

```{r cv-summary}
kable(
  matrices_object$fold_summary,
  caption = "Cinco folds de validação cruzada estratificados por família"
)
```

Para uma determinada característica e fold, os fenótipos dos indivíduos de
validação são substituídos por `NA`. O BGLR ajusta o modelo usando os fenótipos
restantes e retorna predições para os indivíduos mascarados.

```{r cv-mask-example, eval=FALSE}
validation_index <- which(cv_folds$Fold == fold_number)
training_index <- which(cv_folds$Fold != fold_number)

y_model <- y_observed
y_model[validation_index] <- NA_real_
```

Assim, cada predição utilizada para validação é efetivamente OOF em relação ao
respectivo fold.

## 5. Configurações MCMC

As configurações MCMC seguem a configuração principal adotada a partir do
artigo de referência [@silva2021brrguava]. O parâmetro de alocação de priori do
BGLR é definido como `R2 = 0.5`.

```{r mcmc-settings}
N_ITER <- 1000000L
BURN_IN <- 200000L
THIN <- 4L
R2_PRIOR <- 0.5
SEED_BASE <- 202608050L

RAW_SAVED_SAMPLES <- floor(N_ITER / THIN)
BURN_IN_SAVED_SAMPLES <- floor(BURN_IN / THIN)
RETAINED_SAMPLES <- RAW_SAVED_SAMPLES - BURN_IN_SAVED_SAMPLES

BAYESB2_ZERO_PROBABILITY <- 1e-5
BAYESB2_PROB_IN <- 1 - BAYESB2_ZERO_PROBABILITY
BAYESB2_COUNTS <- 1e6

ESS_REVIEW_THRESHOLD <- 1000
GEWEKE_REVIEW_THRESHOLD <- 2

BL_LAMBDA_TYPE <- "FIXED"
BL_LAMBDA_TOLERANCE_REL <- 1e-10

settings_table <- data.frame(
  Configuracao = c(
    "Iterações", "Burn-in", "Thinning", "Amostras mantidas",
    "Priori R2", "Probabilidade de efeito zero no BayesB2",
    "Limiar de revisão do ESS", "Limiar absoluto de revisão de Geweke"
  ),
  Valor = c(
    N_ITER, BURN_IN, THIN, RETAINED_SAMPLES,
    R2_PRIOR, BAYESB2_ZERO_PROBABILITY,
    ESS_REVIEW_THRESHOLD, GEWEKE_REVIEW_THRESHOLD
  )
)

kable(settings_table, caption = "Configurações MCMC utilizadas no Módulo 03")
```

Os limiares de ESS e Geweke são apenas regras de revisão. Eles não excluem
automaticamente um modelo ajustado.

## 6. Métodos de predição genômica

Os sete métodos usam a mesma resposta, o mesmo termo de família, os mesmos
folds e as mesmas configurações MCMC. Apenas o componente genômico muda.

```{r model-catalogue}
method_names <- c(
  "RRBLUP", "BayesA", "BayesB", "BayesB2",
  "BayesC", "BL", "GBLUP"
)

method_labels <- c(
  RRBLUP = "RR-BLUP",
  BayesA = "BayesA",
  BayesB = "BayesB",
  BayesB2 = "BayesB2",
  BayesC = "BayesC",
  BL = "Bayesian Lasso",
  GBLUP = "GBLUP"
)

model_catalogue <- data.frame(
  Method = method_names,
  Label = unname(method_labels[method_names]),
  BGLR_component = c(
    "BRR", "BayesA", "BayesB", "BayesB",
    "BayesC", "BL", "RKHS"
  ),
  Genomic_input = c("M", "M", "M", "M", "M", "M", "G"),
  Main_assumption = c(
    "Common Gaussian variance for all marker effects",
    "Marker-specific scaled-t variances",
    "Scaled-t slab and a point mass at zero",
    "BayesB with zero-effect probability near 1e-5",
    "Common Gaussian slab and a point mass at zero",
    "Double-exponential marginal prior; lambda fixed at BGLR-calibrated lambda0",
    "Genomic values structured by G"
  )
)

model_catalogue_display <- data.frame(
  Metodo = model_catalogue$Label,
  Componente_BGLR = model_catalogue$BGLR_component,
  Entrada_genomica = model_catalogue$Genomic_input,
  Hipotese_principal = c(
    "Efeitos Gaussianos com variância comum para todos os marcadores",
    "Variâncias scaled-t específicas por marcador",
    "Massa em zero e componente scaled-t para efeitos não nulos",
    "BayesB com probabilidade de efeito zero próxima de 1e-5",
    "Massa em zero e variância Gaussiana comum para efeitos não nulos",
    "Priori marginal dupla exponencial; lambda fixo na calibração do BGLR",
    "Valores genômicos estruturados pela matriz de relacionamento genômico"
  )
)

kable(
  model_catalogue_display,
  caption = "Métodos de predição genômica ajustados no Módulo 03"
)
```

### 6.1 RR-BLUP

O RR-BLUP é implementado pelo componente `BRR` do BGLR. Os efeitos dos
marcadores possuem uma variância Gaussiana comum, produzindo contração do tipo
ridge para todos os efeitos [@endelman2011rrblup; @perez2014bglr].

### 6.2 BayesA

O BayesA atribui variâncias específicas aos marcadores, permitindo diferentes
graus de contração entre eles [@meuwissen2001prediction;
@habier2011bayesianalphabet].

### 6.3 BayesB

O BayesB combina uma massa de probabilidade em zero com uma distribuição
contínua para efeitos não nulos. Assim, o modelo pode realizar simultaneamente
contração e seleção de variáveis.

### 6.4 BayesB2

`BayesB2` é o nome adotado no projeto para uma parametrização específica do
`BayesB` do BGLR; não existe um modelo separado denominado `BayesB2` no BGLR. A
probabilidade pretendida de efeito nulo é

\[
P(\alpha_j=0)=10^{-5}.
\]

No BGLR, o BayesB é parametrizado por `probIn`, a probabilidade de o marcador
ser incluído com efeito não nulo. Portanto,

\[
probIn = 1-10^{-5}=0.99999.
\]

`counts = 10^6` torna a priori beta de `probIn` altamente concentrada em torno
desse valor.

### 6.5 BayesC

O BayesC também permite efeito nulo, mas os efeitos não nulos compartilham uma
variância comum, em vez de possuírem variâncias específicas por marcador.

### 6.6 Lasso Bayesiano e o lambda fixo

O Lasso Bayesiano utiliza uma priori marginal dupla exponencial para os efeitos
dos marcadores [@park2008bayesianlasso]. No BGLR, o parâmetro de contração
\(\lambda\) pode ser atualizado durante a cadeia MCMC ou mantido fixo. Nesta
análise ele é mantido fixo no valor obtido pela própria calibração padrão do
BGLR.

Este é o segundo uso, conceitualmente distinto, da palavra `FIXED` no Módulo 03:

- `model = "FIXED"` descreve os **efeitos de família sem penalização**;
- `type = "FIXED"` dentro de `model = "BL"` significa que **lambda não é
  atualizado durante a cadeia MCMC**.

O BGLR distribui o `R2` global entre os termos lineares. O preditor contém dois
termos: o termo de família `FIXED` e o termo genômico `BL`. Assim, o componente
BL recebe

\[
R^2_{BL}=\frac{0.5}{2}=0.25.
\]

Para a matriz de marcadores centralizada, a calibração utiliza

\[
MS_x=
\frac{1}{n}\sum_j\sum_i m_{ij}^2-
\sum_j\bar m_j^2,
\]

e

\[
\lambda_0^2=
2\frac{1-R^2}{R^2_{BL}}MS_x.
\]

O valor é calculado diretamente a partir da matriz de marcadores do Módulo 02.

```{r bl-lambda-calibration}
BL_N_LINEAR_TERMS <- 2L
BL_COMPONENT_R2 <- R2_PRIOR / BL_N_LINEAR_TERMS

BL_MSX <-
  sum(apply(M, 2, function(x) sum(x^2))) / nrow(M) -
  sum(colMeans(M)^2)

BL_LAMBDA_SQUARED <-
  2 * (1 - R2_PRIOR) / BL_COMPONENT_R2 * BL_MSX

BL_LAMBDA <- sqrt(BL_LAMBDA_SQUARED)
BL_LAMBDA_TOLERANCE <- max(
  1e-12,
  abs(BL_LAMBDA) * BL_LAMBDA_TOLERANCE_REL
)

stopifnot(
  is.finite(BL_MSX), BL_MSX > 0,
  is.finite(BL_LAMBDA), BL_LAMBDA > 0
)

kable(
  data.frame(
    Quantidade = c("MSx", "R2 global", "R2 do componente BL", "Lambda0 fixo"),
    Valor = c(BL_MSX, R2_PRIOR, BL_COMPONENT_R2, BL_LAMBDA)
  ),
  digits = 6,
  caption = "Calibração do parâmetro fixo de contração do Lasso Bayesiano"
)
```

Para estes dados, obtém-se \(MS_x\approx25.6050\) e
\(\lambda_0\approx10.1203\). O valor fixo foi adotado globalmente após a
atualização estocástica padrão de lambda apresentar instabilidade numérica
durante a validação da implementação. Ele **não** foi escolhido com base em
correlação preditiva, RMSE, DIC ou qualquer resultado específico de
característica. O mesmo valor é utilizado para todas as características e
folds porque `M`, `R2` e a estrutura do modelo são comuns a todos os ajustes.

### 6.7 GBLUP

O GBLUP utiliza a matriz de relacionamento genômico `G`, em vez dos efeitos
individuais dos marcadores. No BGLR, ele é representado por um termo `RKHS` com
`K = G`, que atribui aos valores genômicos a estrutura de covariância definida
por `G`.

## 7. Especificações dos modelos no BGLR

O termo comum de família é combinado com um termo genômico para cada método.
Os objetos `ETA` abaixo são as especificações efetivamente fornecidas ao BGLR.

```{r eta-specifications}
family_term <- list(
  X = X_fixed,
  model = "FIXED"
)

ETA_models <- list(
  RRBLUP = list(
    fixed = family_term,
    genomic = list(X = M, model = "BRR")
  ),
  BayesA = list(
    fixed = family_term,
    genomic = list(X = M, model = "BayesA")
  ),
  BayesB = list(
    fixed = family_term,
    genomic = list(X = M, model = "BayesB")
  ),
  BayesB2 = list(
    fixed = family_term,
    genomic = list(
      X = M,
      model = "BayesB",
      probIn = BAYESB2_PROB_IN,
      counts = BAYESB2_COUNTS
    )
  ),
  BayesC = list(
    fixed = family_term,
    genomic = list(X = M, model = "BayesC")
  ),
  BL = list(
    fixed = family_term,
    genomic = list(
      X = M,
      model = "BL",
      type = BL_LAMBDA_TYPE,
      lambda = BL_LAMBDA
    )
  ),
  GBLUP = list(
    fixed = family_term,
    genomic = list(K = G, model = "RKHS")
  )
)
```

## 8. Ajuste dos modelos com validação cruzada

### 8.1 Chave explícita de execução

Uma construção normal do workflowr não repete os 350 ajustes intensivos. Para
reproduzir deliberadamente a análise completa a partir da página em português,
execute

```bash
PAPAYA_RUN_M03_FIT=pt Rscript --vanilla -e 'workflowr::wflow_build("analysis/03_models_pt.Rmd")'
```

Os documentos em português e inglês contêm o mesmo código estatístico. Um
ajuste completo deve ser acionado por apenas uma das versões linguísticas por
vez.

```{r m03-fit-control, include=FALSE}
M03_FIT_TARGET <- tolower(
  Sys.getenv("PAPAYA_RUN_M03_FIT", unset = "")
)
RUN_M03_FIT <- identical(M03_FIT_TARGET, "pt")
```

### 8.2 Combinações característica-fold-método

As 350 combinações são criadas deterministicamente. Cada ajuste possui sua
própria semente, de modo que os resultados não dependem da ordem em que as
combinações são processadas.

```{r run-design}
run_design <- expand.grid(
  Trait = traits,
  Fold = seq_len(matrices_object$settings$n_folds),
  Method = method_names,
  stringsAsFactors = FALSE
)

run_design <- run_design[
  order(
    match(run_design$Trait, traits),
    run_design$Fold,
    match(run_design$Method, method_names)
  ),
]
rownames(run_design) <- NULL

run_design$Run_number <- seq_len(nrow(run_design))
run_design$Seed <- SEED_BASE + run_design$Run_number
run_design$Run_id <- paste(
  run_design$Trait,
  paste0("F", run_design$Fold),
  run_design$Method,
  sep = "_"
)

stopifnot(nrow(run_design) == 350L)
```

Metadados exigidos apenas pelas verificações internas de integridade são
gerados internamente e não fazem parte da apresentação tutorial.

```{r internal-integrity-metadata, include=FALSE, eval=RUN_M03_FIT}
PIPELINE_VERSION <- "module03-full-v4-bl-fixed"

analysis_settings <- list(
  pipeline_version = PIPELINE_VERSION,
  n_iter = N_ITER,
  burn_in = BURN_IN,
  thin = THIN,
  R2 = R2_PRIOR,
  seed_base = SEED_BASE,
  bayesb2_zero_probability = BAYESB2_ZERO_PROBABILITY,
  bayesb2_prob_in = BAYESB2_PROB_IN,
  bayesb2_counts = BAYESB2_COUNTS,
  bl_lambda_type = BL_LAMBDA_TYPE,
  bl_n_linear_terms = BL_N_LINEAR_TERMS,
  bl_component_R2 = BL_COMPONENT_R2,
  bl_msx = BL_MSX,
  bl_lambda_squared = BL_LAMBDA_SQUARED,
  bl_lambda = BL_LAMBDA,
  bl_lambda_tolerance = BL_LAMBDA_TOLERANCE,
  bl_tau2_warning_policy = "review_not_structural",
  traits = traits,
  folds = seq_len(matrices_object$settings$n_folds),
  methods = method_names
)

analysis_signature <- substr(
  digest::digest(
    list(
      ids = ids,
      phenotypes = phenotypes,
      X = X,
      M = M,
      G = G,
      cv_folds = cv_folds,
      settings = analysis_settings
    ),
    algo = "sha256"
  ),
  1,
  16
)

run_design$Signature <- analysis_signature
run_design <- run_design |>
  relocate(Signature, .before = Run_id)

write.csv(
  run_design,
  file.path(OUTPUT_DIR, "run_design.csv"),
  row.names = FALSE
)
```

### 8.3 Validação do lambda fixo durante o ajuste

O valor fixo do BL é verificado diretamente no objeto ajustado pelo BGLR e no
arquivo nativo de lambda. Essa validação é a mesma para todos os ajustes BL e
fica separada da função geral de ajuste.

```{r bl-validation-helper}
validate_fixed_bl <- function(
  fit,
  save_prefix,
  run_id,
  method_name,
  lambda_update_warning_count
) {
  result <- list(
    lambda = NA_real_,
    native_value = NA_real_,
    serialization_error = NA_real_,
    native_valid = NA,
    valid = NA
  )

  if (method_name != "BL") {
    return(result)
  }

  result$lambda <- as.numeric(fit$ETA$genomic$lambda)
  lambda_error <- abs(result$lambda - BL_LAMBDA)

  lambda_trace <- scan(
    paste0(save_prefix, "ETA_genomic_lambda.dat"),
    quiet = TRUE
  )

  result$native_value <- if (length(lambda_trace) > 0L) {
    lambda_trace[1]
  } else {
    NA_real_
  }

  result$serialization_error <- if (is.finite(result$native_value)) {
    abs(result$native_value - BL_LAMBDA)
  } else {
    Inf
  }

  result$native_valid <-
    length(lambda_trace) == RAW_SAVED_SAMPLES &&
    all(is.finite(lambda_trace)) &&
    all(lambda_trace > 0) &&
    length(unique(lambda_trace)) == 1L

  result$valid <-
    length(result$lambda) == 1L &&
    is.finite(result$lambda) &&
    result$lambda > 0 &&
    lambda_error <= BL_LAMBDA_TOLERANCE &&
    result$native_valid

  if (!result$valid) {
    stop("BL FIXED-lambda contract failed for ", run_id)
  }
  if (lambda_update_warning_count > 0L) {
    stop(
      "Unexpected lambda-update warning under BL type=FIXED for ",
      run_id
    )
  }

  result
}
```

### 8.4 Ajuste de uma combinação

A função de ajuste prepara o vetor fenotípico mascarado, ajusta o modelo BGLR
solicitado, captura avisos e retorna as informações necessárias para os cálculos
subsequentes.

```{r fit-one-run-helper}
fit_one_run <- function(run_index) {
  trait_name <- run_design$Trait[run_index]
  fold_number <- run_design$Fold[run_index]
  method_name <- run_design$Method[run_index]
  run_id <- run_design$Run_id[run_index]
  run_seed <- run_design$Seed[run_index]

  bglr_run_dir <- file.path(
    BGLR_DIR,
    trait_name,
    paste0("F", fold_number),
    method_name
  )
  dir.create(bglr_run_dir, recursive = TRUE, showWarnings = FALSE)

  save_prefix <- file.path(bglr_run_dir, "bglr_")
  unlink(Sys.glob(paste0(save_prefix, "*")))

  y_observed <- phenotypes[, trait_name]
  names(y_observed) <- ids

  validation_index <- which(cv_folds$Fold == fold_number)
  training_index <- which(cv_folds$Fold != fold_number)

  y_model <- y_observed
  y_model[validation_index] <- NA_real_

  set.seed(run_seed)
  run_warning_messages <- character(0)
  fit_start <- proc.time()[["elapsed"]]

  fit <- withCallingHandlers(
    BGLR::BGLR(
      y = y_model,
      ETA = ETA_models[[method_name]],
      response_type = "gaussian",
      nIter = N_ITER,
      burnIn = BURN_IN,
      thin = THIN,
      R2 = R2_PRIOR,
      saveAt = save_prefix,
      verbose = FALSE,
      rmExistingFiles = TRUE
    ),
    warning = function(w) {
      run_warning_messages <<- c(
        run_warning_messages,
        conditionMessage(w)
      )
      invokeRestart("muffleWarning")
    }
  )

  fit_end <- proc.time()[["elapsed"]]

  tau2_warning_count <- sum(grepl(
    "tau2 was not updated",
    run_warning_messages,
    fixed = TRUE
  ))
  lambda_update_warning_count <- sum(grepl(
    "lambda was not updated",
    run_warning_messages,
    fixed = TRUE
  ))

  bl <- validate_fixed_bl(
    fit = fit,
    save_prefix = save_prefix,
    run_id = run_id,
    method_name = method_name,
    lambda_update_warning_count = lambda_update_warning_count
  )

  list(
    fit = fit,
    trait = trait_name,
    fold = fold_number,
    method = method_name,
    run_id = run_id,
    seed = run_seed,
    save_prefix = save_prefix,
    training_index = training_index,
    validation_index = validation_index,
    y_observed = y_observed,
    warning_messages = run_warning_messages,
    tau2_warning_count = tau2_warning_count,
    lambda_update_warning_count = lambda_update_warning_count,
    bl = bl,
    elapsed_seconds = fit_end - fit_start
  )
}
```

### 8.5 Predições OOF e valores genômicos

Para cada modelo ajustado,

\[
\widehat y_i =
\widehat\mu+
\mathbf x_{Fi}'\widehat{\boldsymbol\beta}_F+
\widehat g_i.
\]

Logo, o valor genômico é recuperado por

\[
\widehat g_i=
\widehat y_i-
\widehat\mu-
\mathbf x_{Fi}'\widehat{\boldsymbol\beta}_F.
\]

```{r prediction-helper}
extract_prediction_outputs <- function(run) {
  fit <- run$fit

  fixed_component <- as.vector(
    X_fixed %*% fit$ETA$fixed$b
  )
  genomic_component <- as.vector(
    fit$yHat - fit$mu - fixed_component
  )

  genomic_values <- data.frame(
    Run_id = run$run_id,
    IND = ids,
    Trait = run$trait,
    Fold = run$fold,
    Method = run$method,
    Genomic_value = genomic_component
  )

  predictions <- data.frame(
    Run_id = run$run_id,
    IND = ids[run$validation_index],
    Trait = run$trait,
    Fold = run$fold,
    Method = run$method,
    Observed = run$y_observed[run$validation_index],
    Predicted = fit$yHat[run$validation_index],
    Fixed_component = fixed_component[run$validation_index],
    Genomic_component = genomic_component[run$validation_index]
  )

  list(
    genomic_values = genomic_values,
    predictions = predictions
  )
}
```

### 8.6 Métricas preditivas e de ajuste

As métricas são calculadas separadamente dentro de cada ajuste
característica-fold-método. A correlação OOF, RMSE, MAE, viés e inclinação de
calibração quantificam a predição; DIC e o número efetivo de parâmetros resumem
o ajuste e a complexidade do modelo Bayesiano.

```{r metric-helper}
extract_metric_output <- function(run) {
  fit <- run$fit
  observed <- run$y_observed[run$validation_index]
  predicted <- fit$yHat[run$validation_index]

  posterior_prob_in <- c(
    fit$ETA$genomic$probIn,
    NA_real_
  )[1]

  metric <- data.frame(
    Run_id = run$run_id,
    Trait = run$trait,
    Fold = run$fold,
    Method = run$method,
    Seed = run$seed,
    Training_n = length(run$training_index),
    Validation_n = length(run$validation_index),
    Correlation = cor(observed, predicted),
    RMSE = sqrt(mean((observed - predicted)^2)),
    MAE = mean(abs(observed - predicted)),
    Prediction_bias = mean(predicted - observed),
    Regression_slope = cov(observed, predicted) / var(predicted),
    DIC = fit$fit$DIC,
    Effective_parameters = fit$fit$pD,
    Log_likelihood_at_posterior_mean = fit$fit$logLikAtPostMean,
    Posterior_mean = fit$mu,
    Posterior_mean_SD = c(fit$SD.mu, NA_real_)[1],
    Residual_variance = fit$varE,
    Residual_variance_SD = c(fit$SD.varE, NA_real_)[1],
    BL_lambda = run$bl$lambda,
    BL_lambda_native_value = run$bl$native_value,
    BL_lambda_native_serialization_error = run$bl$serialization_error,
    BL_lambda_native_valid = run$bl$native_valid,
    BL_lambda_valid = run$bl$valid,
    BGLR_warning_count = length(run$warning_messages),
    Tau2_warning_count = run$tau2_warning_count,
    Lambda_update_warning_count = run$lambda_update_warning_count,
    Posterior_probIn = posterior_prob_in,
    Elapsed_seconds = run$elapsed_seconds,
    Finite_predictions = all(is.finite(predicted))
  )

  finite_columns <- c(
    "Correlation", "RMSE", "MAE", "Prediction_bias",
    "Regression_slope", "DIC", "Effective_parameters",
    "Log_likelihood_at_posterior_mean", "Posterior_mean",
    "Residual_variance", "Elapsed_seconds"
  )

  metric$Finite_metrics <- all(
    is.finite(as.numeric(metric[, finite_columns]))
  )

  metric
}
```

## 9. Diagnósticos MCMC

O BGLR grava as cadeias escalares após o thinning em arquivos nativos. Duas
cadeias são avaliadas em cada ajuste: a variância residual e um parâmetro
específico do método. No BL, lambda é fixo e, portanto, não possui uma cadeia
MCMC a ser diagnosticada; nesse caso, a cadeia do intercepto é utilizada como o
segundo diagnóstico escalar.

```{r trace-specifications}
genomic_trace_suffix <- c(
  RRBLUP = "ETA_genomic_varB.dat",
  BayesA = "ETA_genomic_ScaleBayesA.dat",
  BayesB = "ETA_genomic_parBayesB.dat",
  BayesB2 = "ETA_genomic_parBayesB.dat",
  BayesC = "ETA_genomic_parBayesC.dat",
  BL = "mu.dat",
  GBLUP = "ETA_genomic_varU.dat"
)

genomic_trace_header <- c(
  RRBLUP = FALSE,
  BayesA = FALSE,
  BayesB = TRUE,
  BayesB2 = TRUE,
  BayesC = TRUE,
  BL = FALSE,
  GBLUP = FALSE
)

genomic_trace_column <- c(
  RRBLUP = 1L,
  BayesA = 1L,
  BayesB = 2L,
  BayesB2 = 2L,
  BayesC = 2L,
  BL = 1L,
  GBLUP = 1L
)

genomic_trace_parameter <- c(
  RRBLUP = "Marker_variance",
  BayesA = "Scale",
  BayesB = "Scale",
  BayesB2 = "Scale",
  BayesC = "Marker_variance",
  BL = "Intercept",
  GBLUP = "Genomic_variance"
)
```

Após a remoção do burn-in das cadeias salvas, o tamanho efetivo de amostra
(ESS) e a estatística de Geweke são calculados com o pacote coda.

```{r convergence-helper}
extract_convergence_output <- function(run) {
  residual_trace_full <- scan(
    paste0(run$save_prefix, "varE.dat"),
    quiet = TRUE
  )

  genomic_trace_table <- read.table(
    paste0(
      run$save_prefix,
      genomic_trace_suffix[run$method]
    ),
    header = genomic_trace_header[run$method],
    check.names = FALSE
  )

  genomic_trace_full <- genomic_trace_table[
    ,
    genomic_trace_column[run$method]
  ]

  posterior_index <- seq.int(
    BURN_IN_SAVED_SAMPLES + 1L,
    length(residual_trace_full)
  )

  trace_matrix <- cbind(
    Residual_variance = residual_trace_full[posterior_index],
    Genomic_parameter = genomic_trace_full[posterior_index]
  )

  trace_object <- coda::mcmc(
    trace_matrix,
    start = BURN_IN + THIN,
    thin = THIN
  )

  trace_ess <- coda::effectiveSize(trace_object)
  trace_geweke <- coda::geweke.diag(trace_object)$z

  parameter_names <- c(
    "Residual_variance",
    unname(genomic_trace_parameter[run$method])
  )

  convergence <- data.frame(
    Run_id = run$run_id,
    Trait = run$trait,
    Fold = run$fold,
    Method = run$method,
    Parameter = parameter_names,
    Retained_samples = nrow(trace_matrix),
    Posterior_mean = colMeans(trace_matrix),
    Posterior_SD = apply(trace_matrix, 2, sd),
    Effective_sample_size = as.numeric(trace_ess),
    Geweke_Z = as.numeric(trace_geweke)
  )

  convergence$Review_flag <-
    !is.finite(convergence$Effective_sample_size) |
    convergence$Effective_sample_size < ESS_REVIEW_THRESHOLD |
    !is.finite(convergence$Geweke_Z) |
    abs(convergence$Geweke_Z) > GEWEKE_REVIEW_THRESHOLD

  convergence
}
```

Um `Review_flag` indica, portanto, uma cadeia que requer inspeção. Ele não é uma
regra automática de rejeição do modelo e, isoladamente, não prova falta de
convergência.

## 10. Execução dos 350 ajustes

O laço principal agora é curto: cada iteração ajusta um modelo e delega os
cálculos de predição, métricas e convergência às funções apresentadas acima.

```{r fit-all-models, eval=RUN_M03_FIT}
metric_parts <- vector("list", nrow(run_design))
prediction_parts <- vector("list", nrow(run_design))
genomic_value_parts <- vector("list", nrow(run_design))
convergence_parts <- vector("list", nrow(run_design))

for (run_index in seq_len(nrow(run_design))) {
  cat(sprintf(
    "[%03d/%03d] %s\n",
    run_index,
    nrow(run_design),
    run_design$Run_id[run_index]
  ))

  run <- fit_one_run(run_index)
  prediction_output <- extract_prediction_outputs(run)

  metric_parts[[run_index]] <- extract_metric_output(run)
  prediction_parts[[run_index]] <- prediction_output$predictions
  genomic_value_parts[[run_index]] <- prediction_output$genomic_values
  convergence_parts[[run_index]] <- extract_convergence_output(run)

  run$fit <- NULL
  gc(verbose = FALSE)
}
```

As saídas individuais são então combinadas nas cinco exportações analíticas
utilizadas pelo módulo seguinte.

```{r combine-model-results, eval=RUN_M03_FIT}
cv_metrics_by_fold <- bind_rows(metric_parts)
cv_predictions <- bind_rows(prediction_parts)
genomic_values_by_fold <- bind_rows(genomic_value_parts)
convergence_diagnostics <- bind_rows(convergence_parts)

convergence_summary <- convergence_diagnostics |>
  group_by(Method) |>
  summarise(
    Runs = n_distinct(Run_id),
    Parameters_reviewed = n(),
    Parameters_flagged = sum(Review_flag),
    Runs_with_flags = n_distinct(Run_id[Review_flag]),
    Minimum_ESS = min(Effective_sample_size, na.rm = TRUE),
    Median_ESS = median(Effective_sample_size, na.rm = TRUE),
    Maximum_absolute_Geweke = max(abs(Geweke_Z), na.rm = TRUE),
    .groups = "drop"
  )

convergence_summary$Method_label <-
  unname(method_labels[convergence_summary$Method])
```

Os metadados internos de integridade exigidos pelos módulos posteriores são
adicionados internamente após a construção das tabelas científicas.

```{r add-internal-integrity-fields, include=FALSE, eval=RUN_M03_FIT}
cv_metrics_by_fold$Signature <- analysis_signature
cv_metrics_by_fold <- cv_metrics_by_fold |>
  relocate(Signature, .after = Run_id)

cv_predictions$Signature <- analysis_signature
cv_predictions <- cv_predictions |>
  relocate(Signature, .after = Run_id)

genomic_values_by_fold$Signature <- analysis_signature
genomic_values_by_fold <- genomic_values_by_fold |>
  relocate(Signature, .after = Run_id)

convergence_diagnostics$Signature <- analysis_signature
convergence_diagnostics <- convergence_diagnostics |>
  relocate(Signature, .after = Run_id)
```

## 11. Gravação dos resultados do Módulo 03

Antes da gravação, são conferidas as dimensões esperadas. Essas verificações
protegem o pipeline contra uma execução incompleta, mas não fazem parte da
seleção de modelos.

```{r validate-results, eval=RUN_M03_FIT}
expected_fits <- nrow(run_design)
expected_predictions <-
  length(ids) * length(traits) * length(method_names)

stopifnot(
  expected_fits == 350L,
  nrow(cv_metrics_by_fold) == expected_fits,
  nrow(cv_predictions) == expected_predictions,
  nrow(genomic_values_by_fold) == length(ids) * expected_fits,
  nrow(convergence_diagnostics) == 2L * expected_fits
)
```

```{r validate-internal-integrity, include=FALSE, eval=RUN_M03_FIT}
stopifnot(
  length(unique(cv_metrics_by_fold$Signature)) == 1L,
  identical(unique(cv_metrics_by_fold$Signature), analysis_signature)
)

models_object <- list(
  signature = analysis_signature,
  settings = analysis_settings,
  run_design = run_design,
  model_catalogue = model_catalogue,
  trait_dictionary = trait_dictionary,
  predictions = cv_predictions,
  genomic_values_by_fold = genomic_values_by_fold,
  metrics_by_fold = cv_metrics_by_fold,
  convergence_diagnostics = convergence_diagnostics
)
```

As tabelas analíticas e o objeto completo do Módulo 03 são então gravados em
`output/models/`.

```{r save-model-results, eval=RUN_M03_FIT}
write.csv(
  cv_predictions,
  file.path(OUTPUT_DIR, "cv_predictions.csv"),
  row.names = FALSE
)
write.csv(
  genomic_values_by_fold,
  file.path(OUTPUT_DIR, "genomic_values_by_fold.csv"),
  row.names = FALSE
)
write.csv(
  cv_metrics_by_fold,
  file.path(OUTPUT_DIR, "cv_metrics_by_fold.csv"),
  row.names = FALSE
)
write.csv(
  convergence_diagnostics,
  file.path(OUTPUT_DIR, "convergence_diagnostics.csv"),
  row.names = FALSE
)
write.csv(
  convergence_summary,
  file.path(OUTPUT_DIR, "convergence_summary.csv"),
  row.names = FALSE
)

saveRDS(models_object, MODELS_FILE)

cat("\nAjuste do M03 concluído.\n")
cat("Ajustes:", nrow(cv_metrics_by_fold), "\n")
cat("Predições OOF:", nrow(cv_predictions), "\n")
```

## 12. Resultados do objeto ajustado no Módulo 03

Uma construção normal chega a esta seção sem reajustar modelos. O objeto já
existente do Módulo 03 é lido e suas dimensões são verificadas antes da
apresentação do resumo de diagnóstico.

```{r load-model-object}
if (!file.exists(MODELS_FILE)) {
  stop(
    "Os resultados do Módulo 03 não foram encontrados. Reajuste este ",
    "documento com `PAPAYA_RUN_M03_FIT=pt`."
  )
}

models_object <- readRDS(MODELS_FILE)
settings <- models_object$settings
model_catalogue_saved <- models_object$model_catalogue
run_design_saved <- models_object$run_design
cv_predictions <- models_object$predictions
genomic_values_by_fold <- models_object$genomic_values_by_fold
cv_metrics_by_fold <- models_object$metrics_by_fold
convergence_diagnostics <- models_object$convergence_diagnostics

expected_fits <-
  length(settings$traits) *
  length(settings$folds) *
  length(settings$methods)

stopifnot(
  expected_fits == 350L,
  nrow(run_design_saved) == expected_fits,
  nrow(cv_metrics_by_fold) == expected_fits,
  nrow(cv_predictions) ==
    150L * length(settings$traits) * length(settings$methods),
  nrow(genomic_values_by_fold) == 150L * expected_fits,
  nrow(convergence_diagnostics) == 2L * expected_fits
)
```

### 12.1 Resumo dos diagnósticos MCMC

```{r convergence-summary}
convergence_summary_display <- convergence_diagnostics |>
  group_by(Method) |>
  summarise(
    Runs = n_distinct(Run_id),
    Parameters_reviewed = n(),
    Parameters_flagged = sum(Review_flag),
    Runs_with_flags = n_distinct(Run_id[Review_flag]),
    Minimum_ESS = min(Effective_sample_size, na.rm = TRUE),
    Median_ESS = median(Effective_sample_size, na.rm = TRUE),
    Maximum_absolute_Geweke = max(abs(Geweke_Z), na.rm = TRUE),
    .groups = "drop"
  )

convergence_summary_display$Method <- unname(
  setNames(
    model_catalogue_saved$Label,
    model_catalogue_saved$Method
  )[convergence_summary_display$Method]
)

kable(
  convergence_summary_display,
  digits = 3,
  caption = "Diagnósticos MCMC de cadeia única por método genômico"
)
```

```{r convergence-flags}
convergence_diagnostics |>
  filter(Review_flag) |>
  arrange(Method, Trait, Fold, Parameter) |>
  select(
    Trait, Fold, Method, Parameter,
    Retained_samples, Effective_sample_size,
    Geweke_Z, Review_flag
  ) |>
  kable(
    digits = 4,
    caption = "Cadeias escalares sinalizadas para inspeção adicional"
  )
```

Os diagnósticos são interpretados como indicadores de revisão. Eles não são
utilizados para alterar as configurações MCMC de características ou folds
isolados e, por si só, não definem o melhor método de predição.

## 13. Resumo e próxima etapa

O Módulo 03 ajusta a mesma estrutura estatística em sete métodos genômicos,
utilizando família como efeito fixo e os mesmos cinco folds OOF em todas as
comparações. A distinção entre `model = "FIXED"` para família e
`type = "FIXED"` para o lambda do Lasso Bayesiano está explícita, e o lambda
fixo é derivado da calibração do BGLR, e não do desempenho preditivo.

O Módulo 04 lê `models_object.rds` sem reajustar os 350 modelos. Ele combina as
predições OOF, compara desempenho preditivo e DIC, revisa a estabilidade MCMC e
deriva os resultados genômicos específicos de cada característica.
