---
title: "Ajuste piloto de sete métodos de predição genômica em mamoeiro"
author:
  - Costa, W. G.^[Weverton Gomes da Costa, Pós-Doutorando, Departamento de Estatística - Universidade Federal de Viçosa, weverton.costa@ufv.br]
date: "`r Sys.Date()`"
site: workflowr::wflow_site
url: https://wevertongomescosta.github.io/Bayesian-ridge-regression-papaya/
bibliography: ../REFERENCES.bib
link-citations: true
output:
  workflowr::wflow_html:
    toc: true
    toc_depth: 3
    toc_float: true
    code_download: true
    code_folding: show
editor_options:
  chunk_output_type: console
github-repo: WevertonGomesCosta/Bayesian-ridge-regression-papaya
---

```{r setup, include=FALSE}
knitr::opts_chunk$set(
  echo = TRUE,
  warning = FALSE,
  message = FALSE,
  cache = FALSE,
  fig.align = "center",
  out.width = "100%"
)
```

## 1. Objetivo

Este módulo valida inicialmente o contrato de ajuste dos modelos com uma
característica e um fold da validação cruzada. O piloto utiliza `MMCOM` e o
fold 1.

Sete métodos de predição genômica são ajustados exclusivamente com o BGLR
[@perez2014bglr]:

1. RR-BLUP, implementado com o componente `BRR` do BGLR e a matriz completa de
   marcadores `M`;
2. BayesA com `M`;
3. BayesB com `M`;
4. BayesB2 com `M` e a probabilidade de efeito zero mantida operacionalmente
   próxima de \(10^{-5}\);
5. BayesC com `M`;
6. Lasso Bayesiano com `M`;
7. GBLUP com a matriz de relacionamento genômico `G` e o componente `RKHS` do
   BGLR.

RR-BLUP e regressão ridge Bayesiana não são ajustados como modelos separados.
O modelo Gaussiano para os efeitos dos marcadores, implementado por
`model = "BRR"`, é adotado como a implementação do RR-BLUP.

O piloto verifica a execução do código, o mascaramento dos fenótipos, a
estrutura das saídas, a finitude das predições, as métricas preditivas e o
parâmetro de probabilidade do BayesB2. Ele não será utilizado para conclusões
biológicas.

## 2. Contrato do BGLR

O BGLR inclui um intercepto por padrão e aceita valores ausentes no vetor
fenotípico. Portanto, a coluna do intercepto é removida de `X` antes que as
colunas restantes de bloco e família sejam fornecidas como efeitos fixos. Em
cada fold, apenas os fenótipos de validação são substituídos por `NA`; `X`, `M`
e `G` permanecem inalteradas.

O artigo de referência define o BayesB2 com \(\pi=10^{-5}\) como a
probabilidade de efeito zero do marcador [@silva2021brrguava]. No BGLR,
`probIn` é a probabilidade de efeito diferente de zero. Assim, o BayesB2
utiliza `probIn = 1 - 1e-5`. Como o BGLR amostra essa probabilidade, uma priori
beta extremamente concentrada (`counts = 1e6`) é utilizada para mantê-la
operacionalmente fixa no valor de referência.

## 3. Pacotes e configurações do piloto

```{r packages}
suppressPackageStartupMessages({
  library(BGLR)
  library(dplyr)
  library(ggplot2)
  library(knitr)
  library(here)
})
```

```{r pilot-settings}
MATRICES_FILE <- here(
  "output",
  "matrices",
  "matrices_object.rds"
)

OUTPUT_DIR <- here(
  "output",
  "models",
  "pilot"
)

PILOT_TRAIT <- "MMCOM"
PILOT_FOLD <- 1L

PILOT_N_ITER <- 12000L
PILOT_BURN_IN <- 2000L
PILOT_THIN <- 10L

BAYESB2_ZERO_PROBABILITY <- 1e-5
BAYESB2_PROB_IN <-
  1 - BAYESB2_ZERO_PROBABILITY
BAYESB2_COUNTS <- 1e6

dir.create(
  OUTPUT_DIR,
  recursive = TRUE,
  showWarnings = FALSE
)
```

O piloto utiliza menos iterações do que a análise final. Após a aprovação do
contrato dos modelos, a análise completa utilizará as configurações do artigo
de referência: 1.000.000 de iterações, 200.000 iterações de burn-in e thinning
igual a 4 [@silva2021brrguava].

## 4. Matrizes de entrada e mascaramento fenotípico

```{r input-object}
matrices_object <- readRDS(
  MATRICES_FILE
)

ids <- matrices_object$ids
X <- matrices_object$X
M <- matrices_object$M
G <- matrices_object$G
phenotypes <- matrices_object$phenotypes
cv_folds <- matrices_object$cv_folds

X_fixed <- X[
  ,
  colnames(X) != "(Intercept)",
  drop = FALSE
]

y_observed <- phenotypes[
  ,
  PILOT_TRAIT
]

validation_index <- which(
  cv_folds$Fold == PILOT_FOLD
)

training_index <- which(
  cv_folds$Fold != PILOT_FOLD
)

y_model <- y_observed
y_model[validation_index] <- NA_real_
```

```{r input-audit}
input_audit <- data.frame(
  Check = c(
    "Indivíduos",
    "Colunas de efeitos fixos fornecidas ao BGLR",
    "Colunas de marcadores",
    "Linhas e colunas de G",
    "Fenótipos de treinamento observados",
    "Fenótipos de validação mascarados",
    "Indivíduos de validação",
    "Indivíduos de treinamento",
    "Nomes das linhas de X alinhados aos IDs",
    "Nomes das linhas de M alinhados aos IDs",
    "Nomes das linhas de G alinhados aos IDs",
    "Nomes das colunas de G alinhados aos IDs"
  ),
  Value = c(
    length(ids),
    ncol(X_fixed),
    ncol(M),
    paste(dim(G), collapse = " x "),
    sum(!is.na(y_model)),
    sum(is.na(y_model)),
    length(validation_index),
    length(training_index),
    identical(rownames(X), ids),
    identical(rownames(M), ids),
    identical(rownames(G), ids),
    identical(colnames(G), ids)
  )
)

kable(
  input_audit,
  caption = "Auditoria das entradas do piloto"
)
```

## 5. Catálogo dos modelos

```{r model-catalogue}
model_catalogue <- data.frame(
  Method = c(
    "RR-BLUP",
    "BayesA",
    "BayesB",
    "BayesB2",
    "BayesC",
    "Lasso Bayesiano",
    "GBLUP"
  ),
  BGLR_component = c(
    "BRR",
    "BayesA",
    "BayesB",
    "BayesB",
    "BayesC",
    "BL",
    "RKHS"
  ),
  Genomic_input = c(
    "M",
    "M",
    "M",
    "M",
    "M",
    "M",
    "G"
  ),
  Main_assumption = c(
    "Variância Gaussiana comum para todos os efeitos dos marcadores",
    "Variâncias t escaladas específicas por marcador",
    "Componente t escalado e massa pontual em zero",
    "BayesB com probabilidade de efeito zero próxima de 1e-5",
    "Componente Gaussiano comum e massa pontual em zero",
    "Priori marginal duplo-exponencial",
    "Valores genômicos estruturados por G"
  )
)

kable(
  model_catalogue,
  caption = "Sete métodos de predição genômica no piloto"
)
```

## 6. Especificações de ETA

```{r eta-specifications}
ETA_models <- list(
  RRBLUP = list(
    fixed = list(
      X = X_fixed,
      model = "FIXED"
    ),
    genomic = list(
      X = M,
      model = "BRR"
    )
  ),
  BayesA = list(
    fixed = list(
      X = X_fixed,
      model = "FIXED"
    ),
    genomic = list(
      X = M,
      model = "BayesA"
    )
  ),
  BayesB = list(
    fixed = list(
      X = X_fixed,
      model = "FIXED"
    ),
    genomic = list(
      X = M,
      model = "BayesB"
    )
  ),
  BayesB2 = list(
    fixed = list(
      X = X_fixed,
      model = "FIXED"
    ),
    genomic = list(
      X = M,
      model = "BayesB",
      probIn = BAYESB2_PROB_IN,
      counts = BAYESB2_COUNTS
    )
  ),
  BayesC = list(
    fixed = list(
      X = X_fixed,
      model = "FIXED"
    ),
    genomic = list(
      X = M,
      model = "BayesC"
    )
  ),
  BL = list(
    fixed = list(
      X = X_fixed,
      model = "FIXED"
    ),
    genomic = list(
      X = M,
      model = "BL"
    )
  ),
  GBLUP = list(
    fixed = list(
      X = X_fixed,
      model = "FIXED"
    ),
    genomic = list(
      K = G,
      model = "RKHS"
    )
  )
)
```

## 7. Ajuste do piloto

Cada método recebe uma semente determinística e um prefixo de arquivo
distinto. As observações de validação permanecem ausentes de `y_model` durante
o ajuste.

```{r pilot-fitting}
model_names <- names(
  ETA_models
)

method_seeds <- setNames(
  202608051L + seq_along(model_names) - 1L,
  model_names
)

pilot_fits <- vector(
  mode = "list",
  length = length(model_names)
)

names(pilot_fits) <- model_names

prediction_parts <- vector(
  mode = "list",
  length = length(model_names)
)

metric_parts <- vector(
  mode = "list",
  length = length(model_names)
)

for (method_index in seq_along(model_names)) {
  method_name <- model_names[method_index]

  set.seed(
    method_seeds[method_name]
  )

  fit_start <- proc.time()[["elapsed"]]

  pilot_fits[[method_name]] <- BGLR::BGLR(
    y = y_model,
    ETA = ETA_models[[method_name]],
    response_type = "gaussian",
    nIter = PILOT_N_ITER,
    burnIn = PILOT_BURN_IN,
    thin = PILOT_THIN,
    saveAt = file.path(
      OUTPUT_DIR,
      paste0(
        "pilot_",
        method_name,
        "_"
      )
    ),
    verbose = FALSE,
    rmExistingFiles = TRUE
  )

  fit_end <- proc.time()[["elapsed"]]

  predicted_validation <-
    pilot_fits[[method_name]]$yHat[
      validation_index
    ]

  observed_validation <-
    y_observed[
      validation_index
    ]

  prediction_parts[[method_index]] <- data.frame(
    IND = ids[validation_index],
    Trait = PILOT_TRAIT,
    Fold = PILOT_FOLD,
    Method = method_name,
    Observed = observed_validation,
    Predicted = predicted_validation
  )

  metric_parts[[method_index]] <- data.frame(
    Trait = PILOT_TRAIT,
    Fold = PILOT_FOLD,
    Method = method_name,
    Validation_n = length(validation_index),
    Correlation = cor(
      observed_validation,
      predicted_validation
    ),
    RMSE = sqrt(
      mean(
        (
          observed_validation -
            predicted_validation
        )^2
      )
    ),
    MAE = mean(
      abs(
        observed_validation -
          predicted_validation
      )
    ),
    DIC =
      pilot_fits[[method_name]]$fit$DIC,
    Effective_parameters =
      pilot_fits[[method_name]]$fit$pD,
    Log_likelihood_at_posterior_mean =
      pilot_fits[[method_name]]$fit$
        logLikAtPostMean,
    Residual_variance =
      pilot_fits[[method_name]]$varE,
    Elapsed_seconds =
      fit_end - fit_start,
    Finite_predictions = all(
      is.finite(
        predicted_validation
      )
    )
  )
}
```

## 8. Saídas consolidadas do piloto

```{r consolidate-pilot}
pilot_predictions <- do.call(
  rbind,
  prediction_parts
)

pilot_metrics <- do.call(
  rbind,
  metric_parts
)

rownames(pilot_predictions) <- NULL
rownames(pilot_metrics) <- NULL

bayesb_probability_audit <- data.frame(
  Method = c(
    "BayesB",
    "BayesB2",
    "BayesC"
  ),
  Prior_nonzero_probability = c(
    NA_real_,
    BAYESB2_PROB_IN,
    NA_real_
  ),
  Posterior_nonzero_probability = c(
    pilot_fits[["BayesB"]]$ETA$
      genomic$probIn,
    pilot_fits[["BayesB2"]]$ETA$
      genomic$probIn,
    pilot_fits[["BayesC"]]$ETA$
      genomic$probIn
  )
)

rrblup_predictions <- pilot_predictions$Predicted[
  pilot_predictions$Method == "RRBLUP"
]

gblup_predictions <- pilot_predictions$Predicted[
  pilot_predictions$Method == "GBLUP"
]

rrblup_gblup_audit <- data.frame(
  Comparison = "RR-BLUP versus GBLUP",
  Prediction_correlation = cor(
    rrblup_predictions,
    gblup_predictions
  ),
  Maximum_absolute_difference = max(
    abs(
      rrblup_predictions -
        gblup_predictions
    )
  ),
  Mean_absolute_difference = mean(
    abs(
      rrblup_predictions -
        gblup_predictions
    )
  )
)

pilot_audit <- data.frame(
  Check = c(
    "Métodos ajustados",
    "Indivíduos de validação por método",
    "Total de linhas de predição",
    "Predições finitas",
    "Linhas completas de métricas",
    "probIn posterior do BayesB2",
    "Desvio absoluto de probIn do BayesB2"
  ),
  Expected = c(
    "7",
    "30",
    "210",
    "TRUE",
    "7",
    format(BAYESB2_PROB_IN, digits = 8),
    "próximo de 0"
  ),
  Observed = c(
    length(model_names),
    unique(pilot_metrics$Validation_n),
    nrow(pilot_predictions),
    all(pilot_metrics$Finite_predictions),
    nrow(pilot_metrics),
    format(
      pilot_fits[["BayesB2"]]$ETA$
        genomic$probIn,
      digits = 8
    ),
    format(
      abs(
        pilot_fits[["BayesB2"]]$ETA$
          genomic$probIn -
          BAYESB2_PROB_IN
      ),
      scientific = TRUE
    )
  )
)
```

```{r save-pilot-outputs}
write.csv(
  pilot_predictions,
  file.path(
    OUTPUT_DIR,
    "pilot_predictions.csv"
  ),
  row.names = FALSE
)

write.csv(
  pilot_metrics,
  file.path(
    OUTPUT_DIR,
    "pilot_metrics.csv"
  ),
  row.names = FALSE
)

write.csv(
  bayesb_probability_audit,
  file.path(
    OUTPUT_DIR,
    "pilot_bayesb_probability_audit.csv"
  ),
  row.names = FALSE
)

write.csv(
  rrblup_gblup_audit,
  file.path(
    OUTPUT_DIR,
    "pilot_rrblup_gblup_audit.csv"
  ),
  row.names = FALSE
)

write.csv(
  pilot_audit,
  file.path(
    OUTPUT_DIR,
    "pilot_execution_audit.csv"
  ),
  row.names = FALSE
)

saveRDS(
  list(
    fits = pilot_fits,
    predictions = pilot_predictions,
    metrics = pilot_metrics,
    bayesb_probability_audit =
      bayesb_probability_audit,
    rrblup_gblup_audit =
      rrblup_gblup_audit,
    execution_audit = pilot_audit,
    settings = list(
      trait = PILOT_TRAIT,
      fold = PILOT_FOLD,
      n_iter = PILOT_N_ITER,
      burn_in = PILOT_BURN_IN,
      thin = PILOT_THIN,
      bayesb2_zero_probability =
        BAYESB2_ZERO_PROBABILITY,
      bayesb2_prob_in =
        BAYESB2_PROB_IN,
      bayesb2_counts =
        BAYESB2_COUNTS,
      seeds = method_seeds
    )
  ),
  file.path(
    OUTPUT_DIR,
    "pilot_models_object.rds"
  )
)
```

## 9. Resultados do piloto

```{r pilot-metric-table}
pilot_metrics |>
  arrange(
    desc(Correlation),
    RMSE
  ) |>
  kable(
    digits = 6,
    caption = "Métricas preditivas e diagnósticos de ajuste do piloto"
  )
```

```{r bayesb-probability-table}
kable(
  bayesb_probability_audit,
  digits = 8,
  caption = "Auditoria da probabilidade de efeito diferente de zero"
)
```

```{r rrblup-gblup-table}
kable(
  rrblup_gblup_audit,
  digits = 8,
  caption = "Comparação diagnóstica das predições de RR-BLUP e GBLUP"
)
```

```{r pilot-execution-table}
kable(
  pilot_audit,
  caption = "Auditoria da execução do piloto"
)
```

```{r pilot-prediction-plot, fig.height=8}
ggplot(
  pilot_predictions,
  aes(
    x = Observed,
    y = Predicted
  )
) +
  geom_point() +
  geom_abline(
    intercept = 0,
    slope = 1,
    linetype = 2
  ) +
  facet_wrap(
    ~ Method,
    scales = "free"
  ) +
  labs(
    x = "Fenótipo observado",
    y = "Fenótipo predito",
    title = paste(
      "Predições do piloto:",
      PILOT_TRAIT,
      "- fold",
      PILOT_FOLD
    )
  ) +
  theme_bw()
```

## 10. Critério de decisão

O piloto será aprovado para expansão somente quando:

- os sete métodos forem concluídos sem interrupção;
- cada método retornar 30 predições de validação;
- todas as 210 predições forem finitas;
- correlação, RMSE, MAE, DIC e tempo de execução estiverem disponíveis para
  todos os métodos;
- o `probIn` posterior do BayesB2 permanecer extremamente próximo de
  `0.99999`;
- os arquivos CSV e RDS gerados forem internamente consistentes.

Após a aprovação deste critério, o mesmo contrato será expandido para 10
características, 5 folds e 7 métodos, totalizando 350 ajustes. A análise
completa preservará as mesmas matrizes globais `X`, `M` e `G` e alterará apenas
o vetor fenotípico mascarado.
