---
title: "Ajuste dos modelos e diagnósticos MCMC para predição genômica em mamoeiro"
author:
  - Costa, W. G.^[Weverton Gomes da Costa, Pós-Doutorando, Departamento de Estatística - Universidade Federal de Viçosa, weverton.costa@ufv.br]
date: "`r Sys.Date()`"
site: workflowr::wflow_site
url: https://wevertongomescosta.github.io/Bayesian-ridge-regression-papaya/
bibliography: ../REFERENCES.bib
link-citations: true
output:
  workflowr::wflow_html:
    toc: true
    toc_depth: 3
    toc_float: true
    code_download: true
    code_folding: show
editor_options:
  chunk_output_type: console
github-repo: WevertonGomesCosta/Bayesian-ridge-regression-papaya
---

```{r setup, include=FALSE}
knitr::opts_chunk$set(
  echo = TRUE,
  warning = FALSE,
  message = FALSE,
  cache = FALSE,
  fig.align = "center",
  out.width = "100%"
)
```

## 1. Objetivo

Neste módulo são ajustados sete métodos de predição genômica para dez
características do mamoeiro, utilizando os cinco folds de validação cruzada
estratificados por família construídos no Módulo 02.

O fluxo segue diretamente das matrizes para o ajuste dos modelos, a obtenção
das predições fora da amostra, a decomposição dos valores genômicos, o cálculo
das métricas por fold e os diagnósticos das cadeias MCMC.

A análise completa contém

\[
10\ \text{características}
\times
5\ \text{folds}
\times
7\ \text{métodos}
=
350\ \text{ajustes}.
\]

Os métodos avaliados são RR-BLUP/BRR, BayesA, BayesB, BayesB2, BayesC,
Lasso Bayesiano (BL) e GBLUP. Todos são ajustados com o pacote BGLR
[@perez2014bglr].

## 2. Pacotes, entradas e diretórios de saída

```{r packages}
suppressPackageStartupMessages({
  library(BGLR)
  library(coda)
  library(dplyr)
  library(knitr)
  library(here)
})
```

As matrizes construídas no Módulo 02 são lidas diretamente. Os arquivos
gerados nesta etapa são gravados em `output/models/`, enquanto as cadeias
nativas do BGLR ficam organizadas em `output/models/bglr/`.

```{r inputs}
# Define os caminhos de saída e carrega os objetos necessários para este módulo.
MATRICES_FILE <- here("output", "matrices", "matrices_object.rds")
OUTPUT_DIR <- here("output", "models")
BGLR_DIR <- file.path(OUTPUT_DIR, "bglr")

dir.create(OUTPUT_DIR, recursive = TRUE, showWarnings = FALSE)
dir.create(BGLR_DIR, recursive = TRUE, showWarnings = FALSE)

matrices_object <- readRDS(MATRICES_FILE)

ids <- matrices_object$ids
metadata <- matrices_object$metadata
# Organiza os fenótipos usados na análise.
phenotypes <- matrices_object$phenotypes
trait_dictionary <- matrices_object$trait_dictionary
X <- matrices_object$X
M <- matrices_object$M
G <- matrices_object$G
cv_folds <- matrices_object$cv_folds
traits <- colnames(phenotypes)
```

A estrutura recebida do módulo anterior pode ser visualizada diretamente.

```{r input-summary}
data.frame(
  Objeto = c("Fenótipos", "Matriz X", "Matriz M", "Matriz G", "Folds"),
  Linhas = c(
    nrow(phenotypes), nrow(X), nrow(M), nrow(G), nrow(cv_folds)
  ),
  Colunas = c(
    ncol(phenotypes), ncol(X), ncol(M), ncol(G), ncol(cv_folds)
  )
) |>
  kable(caption = "Estrutura das entradas do Módulo 03")
```

## 3. Modelo estatístico

Para cada característica é considerado o modelo

\[
\mathbf y =
\mathbf 1\mu +
\mathbf X_F\boldsymbol\beta_F +
\mathbf g +
\boldsymbol\varepsilon,
\]

em que \(\mu\) é o intercepto, \(\mathbf X_F\boldsymbol\beta_F\) representa o
efeito fixo de família, \(\mathbf g\) é o componente genômico e
\(\boldsymbol\varepsilon\) é o vetor de resíduos.

### 3.1 Intercepto e efeito fixo de família

O BGLR ajusta um intercepto automaticamente. Por isso, a coluna de intercepto
criada no Módulo 02 é retirada de `X` antes da especificação do termo de
família.

```{r family-fixed-effect}
X_fixed <- X[
  ,
  colnames(X) != "(Intercept)",
  drop = FALSE
]

colnames(X_fixed)
```

No código do BGLR, `model = "FIXED"` indica que os coeficientes associados às
colunas de família são estimados como efeitos fixos, sem a contração aplicada
aos efeitos genômicos.

### 3.2 Componente genômico

Nos seis métodos baseados diretamente nos marcadores,

\[
\mathbf g = \mathbf M\boldsymbol\alpha,
\]

portanto

\[
\mathbf y =
\mathbf 1\mu +
\mathbf X_F\boldsymbol\beta_F +
\mathbf M\boldsymbol\alpha +
\boldsymbol\varepsilon.
\]

A diferença entre esses métodos está principalmente na distribuição a priori
atribuída aos efeitos dos marcadores \(\boldsymbol\alpha\).

No GBLUP, os valores genômicos são modelados diretamente por

\[
\mathbf g \sim
N\left(\mathbf 0,\mathbf G\sigma_g^2\right).
\]

## 4. Validação cruzada

Os cinco folds definidos no Módulo 02 são utilizados sem reconstrução. Cada
fold contém 30 indivíduos de validação e 120 de treinamento, mantendo a
representação das famílias.

```{r cv-summary}
kable(
  matrices_object$fold_summary,
  caption = "Distribuição dos indivíduos nos cinco folds"
)
```

Durante cada ajuste, os fenótipos dos indivíduos pertencentes ao fold de
validação são substituídos por `NA`. O BGLR utiliza os fenótipos restantes para
o ajuste e retorna as predições para os indivíduos mascarados. Os candidatos de
validação permanecem nas matrizes fixas derivadas dos genótipos descritas no
Módulo 02. Consequentemente, o desempenho de validação cruzada representa a
predição dentro da população de melhoramento representada, e não uma
generalização leave-family-out.

## 5. Configuração das cadeias MCMC

Foram utilizadas 1.000.000 de iterações, descarte inicial de 200.000 iterações
e thinning igual a 4, seguindo a configuração principal da análise de
referência [@silva2021brrguava]. O parâmetro global de alocação de variância do
BGLR foi definido como `R2 = 0.5`.

```{r mcmc-settings}
N_ITER <- 1000000L
BURN_IN <- 200000L
THIN <- 4L
R2_PRIOR <- 0.5
SEED_BASE <- 202608050L

RAW_SAVED_SAMPLES <- floor(N_ITER / THIN)
BURN_IN_SAVED_SAMPLES <- floor(BURN_IN / THIN)
RETAINED_SAMPLES <- RAW_SAVED_SAMPLES - BURN_IN_SAVED_SAMPLES

BAYESB2_ZERO_PROBABILITY <- 1e-5
BAYESB2_PROB_IN <- 1 - BAYESB2_ZERO_PROBABILITY
BAYESB2_COUNTS <- 1e6

ESS_REVIEW_THRESHOLD <- 1000
GEWEKE_REVIEW_THRESHOLD <- 2

BL_LAMBDA_TYPE <- "FIXED"
```

A etapa seguinte organiza um resumo tabular dos objetos e resultados necessários para a interpretação desta seção.

```{r mcmc-settings-table}
# Reúne os parâmetros MCMC em uma tabela de referência.
data.frame(
  Configuracao = c(
    "Iterações",
    "Burn-in",
    "Thinning",
    "Amostras posteriores mantidas",
    "R2",
    "Probabilidade de efeito zero no BayesB2"
  ),
  # Lista os valores correspondentes aos itens da tabela.
  Valor = c(
    N_ITER,
    BURN_IN,
    THIN,
    RETAINED_SAMPLES,
    R2_PRIOR,
    BAYESB2_ZERO_PROBABILITY
  )
) |>
  kable(caption = "Configuração MCMC utilizada nos sete métodos")
```

## 6. Métodos de predição genômica

A etapa seguinte organiza um resumo tabular dos objetos e resultados necessários para a interpretação desta seção.

```{r model-catalogue}
# Define os métodos comparados, seus rótulos e a estrutura genômica usada em cada ajuste.
method_names <- c(
  "RRBLUP", "BayesA", "BayesB", "BayesB2",
  "BayesC", "BL", "GBLUP"
)

method_labels <- c(
  RRBLUP = "RR-BLUP/BRR",
  BayesA = "BayesA",
  BayesB = "BayesB",
  BayesB2 = "BayesB2",
  BayesC = "BayesC",
  BL = "Lasso Bayesiano",
  GBLUP = "GBLUP"
)

# Monta a tabela apresentada nesta seção.
data.frame(
  Metodo = unname(method_labels[method_names]),
  Componente_BGLR = c(
    "BRR", "BayesA", "BayesB", "BayesB",
    "BayesC", "BL", "RKHS"
  ),
  Entrada_genomica = c("M", "M", "M", "M", "M", "M", "G"),
  # Descreve a estrutura de efeitos adotada por cada método.
  Estrutura = c(
    "Variância Gaussiana comum para todos os efeitos de marcadores",
    "Variâncias específicas por marcador",
    "Massa em zero e componente contínuo para efeitos não nulos",
    "BayesB com probabilidade de efeito zero próxima de 1e-5",
    "Massa em zero e variância comum para os efeitos não nulos",
    "Priori marginal dupla exponencial com lambda fixo",
    "Valores genômicos estruturados pela matriz G"
  )
) |>
  kable(caption = "Métodos de predição genômica avaliados")
```

### 6.1 RR-BLUP/BRR

O RR-BLUP é representado pelo componente `BRR` do BGLR, o análogo Bayesiano
de regressão ridge do ridge-regression BLUP. Todos os efeitos de marcadores
compartilham uma variância Gaussiana comum e recebem a mesma contração do tipo
ridge [@endelman2011rrblup; @perez2014bglr].

### 6.2 BayesA

No BayesA, cada marcador possui sua própria variância, permitindo intensidades
de contração diferentes entre marcadores [@meuwissen2001prediction;
@habier2011bayesianalphabet].

### 6.3 BayesB

O BayesB utiliza uma mistura entre uma massa de probabilidade em zero e uma
distribuição contínua para os efeitos não nulos. Dessa forma, combina contração
e seleção de variáveis.

### 6.4 BayesB2

`BayesB2` é a denominação adotada neste projeto para uma parametrização
específica do componente `BayesB` do BGLR. A probabilidade desejada de efeito
zero é

\[
P(\alpha_j=0)=10^{-5}.
\]

Como `probIn` representa a probabilidade de inclusão do marcador com efeito não
nulo,

\[
probIn=1-10^{-5}=0.99999.
\]

O valor `counts = 10^6` concentra fortemente a priori beta de `probIn` ao redor
desse valor.

### 6.5 BayesC

No BayesC, também existe probabilidade de efeito igual a zero, mas os efeitos
não nulos compartilham uma variância comum.

### 6.6 Lasso Bayesiano e definição do lambda fixo

O Lasso Bayesiano utiliza uma priori marginal dupla exponencial para os efeitos
dos marcadores [@park2008bayesianlasso]. O parâmetro \(\lambda\) controla a
intensidade da contração.

Neste modelo, `type = "FIXED"` possui significado diferente de
`model = "FIXED"` usado para família. Aqui, `type = "FIXED"` indica que
\(\lambda\) permanece constante durante a cadeia MCMC.

O valor adotado corresponde à própria calibração inicial do BGLR. Como o
preditor contém dois termos lineares — família e componente genômico BL — a
parcela de `R2` destinada ao BL é

\[
R^2_{BL}=\frac{0.5}{2}=0.25.
\]

Para a matriz de marcadores centralizada,

\[
MS_x=
\frac{1}{n}\sum_j\sum_i m_{ij}^2-
\sum_j\bar m_j^2,
\]

seguido de

\[
\lambda_0^2=
2\frac{1-R^2}{R^2_{BL}}MS_x.
\]

```{r bl-lambda}
BL_N_LINEAR_TERMS <- 2L
BL_COMPONENT_R2 <- R2_PRIOR / BL_N_LINEAR_TERMS

BL_MSX <-
  sum(apply(M, 2, function(x) sum(x^2))) / nrow(M) -
  sum(colMeans(M)^2)

BL_LAMBDA_SQUARED <-
  2 * (1 - R2_PRIOR) / BL_COMPONENT_R2 * BL_MSX

BL_LAMBDA <- sqrt(BL_LAMBDA_SQUARED)
```

A etapa seguinte organiza um resumo tabular dos objetos e resultados necessários para a interpretação desta seção.

```{r bl-lambda-table}
data.frame(
  Quantidade = c("MSx", "R2 global", "R2 do BL", "Lambda0 fixo"),
  Valor = c(BL_MSX, R2_PRIOR, BL_COMPONENT_R2, BL_LAMBDA)
) |>
  kable(
    digits = 6,
    caption = "Definição do parâmetro de contração do Lasso Bayesiano"
  )
```

Para estes dados, \(MS_x\approx25.6050\) e
\(\lambda_0\approx10.1203\). O mesmo valor é utilizado para todas as
características e folds. Neste tutorial, \(\lambda\) é fixado nessa
calibração do BGLR para que o parâmetro de contração permaneça comum entre
características e folds. Essa é uma escolha de modelagem distinta de uma
especificação com lambda estocástico; nenhuma métrica preditiva específica de
característica é utilizada para determinar \(\lambda\).

### 6.7 GBLUP

O GBLUP utiliza a matriz de relacionamento genômico `G`. No BGLR, a estrutura
é especificada pelo componente `RKHS` com `K = G`.

## 7. Especificação dos modelos no BGLR

O termo de família é comum aos sete métodos. Em seguida, cada modelo recebe o
componente genômico correspondente.

```{r eta-specifications}
# Define o efeito fixo de família e o componente genômico específico de cada método.
family_term <- list(
  X = X_fixed,
  model = "FIXED"
)

ETA_models <- list(
  RRBLUP = list(
    fixed = family_term,
    genomic = list(X = M, model = "BRR")
  ),
  BayesA = list(
    fixed = family_term,
    genomic = list(X = M, model = "BayesA")
  ),
  BayesB = list(
    fixed = family_term,
    # Define o componente genômico desta especificação de modelo.
    genomic = list(X = M, model = "BayesB")
  ),
  BayesB2 = list(
    fixed = family_term,
    genomic = list(
      X = M,
      model = "BayesB",
      probIn = BAYESB2_PROB_IN,
      counts = BAYESB2_COUNTS
    )
  ),
  BayesC = list(
    fixed = family_term,
    # Define o componente genômico desta especificação de modelo.
    genomic = list(X = M, model = "BayesC")
  ),
  BL = list(
    fixed = family_term,
    genomic = list(
      X = M,
      model = "BL",
      type = BL_LAMBDA_TYPE,
      lambda = BL_LAMBDA
    )
  ),
  GBLUP = list(
    fixed = family_term,
    genomic = list(K = G, model = "RKHS")
  )
)
```

## 8. Combinações de característica, fold e método

As mesmas sete especificações são aplicadas às dez características e aos cinco
folds. Uma semente determinística é atribuída a cada combinação.

```{r run-design}
# Combina características, folds e métodos e atribui uma semente reprodutível a cada ajuste.
run_design <- expand.grid(
  Trait = traits,
  Fold = seq_len(matrices_object$settings$n_folds),
  Method = method_names,
  stringsAsFactors = FALSE
)

# Organiza a estrutura da validação cruzada e dos ajustes.
run_design <- run_design[
  order(
    match(run_design$Trait, traits),
    run_design$Fold,
    match(run_design$Method, method_names)
  ),
]
rownames(run_design) <- NULL

run_design$Run_number <- seq_len(nrow(run_design))
run_design$Seed <- SEED_BASE + run_design$Run_number
run_design$Run_id <- paste(
  run_design$Trait,
  paste0("F", run_design$Fold),
  run_design$Method,
  sep = "_"
)

run_design |>
  count(Method, name = "Numero_de_ajustes") |>
  kable(caption = "Número de ajustes por método")
```

## 9. Ajuste dos 350 modelos

O bloco abaixo percorre as combinações de característica, fold e método. Os
comentários no código destacam as etapas principais do ajuste.

Antes do laço, são definidos os arquivos que contêm as cadeias escalares
utilizadas posteriormente nos diagnósticos MCMC.

```{r trace-specifications}
# Mapeia os arquivos e parâmetros das cadeias usados nos diagnósticos MCMC.
genomic_trace_suffix <- c(
  RRBLUP = "ETA_genomic_varB.dat",
  BayesA = "ETA_genomic_ScaleBayesA.dat",
  BayesB = "ETA_genomic_parBayesB.dat",
  BayesB2 = "ETA_genomic_parBayesB.dat",
  BayesC = "ETA_genomic_parBayesC.dat",
  BL = "mu.dat",
  GBLUP = "ETA_genomic_varU.dat"
)

# Prepara as informações usadas nos diagnósticos das cadeias MCMC.
genomic_trace_header <- c(
  RRBLUP = FALSE,
  BayesA = FALSE,
  BayesB = TRUE,
  BayesB2 = TRUE,
  BayesC = TRUE,
  BL = FALSE,
  GBLUP = FALSE
)

genomic_trace_column <- c(
  RRBLUP = 1L,
  BayesA = 1L,
  BayesB = 2L,
  BayesB2 = 2L,
  BayesC = 2L,
  BL = 1L,
  GBLUP = 1L
)

# Prepara as informações usadas nos diagnósticos das cadeias MCMC.
genomic_trace_parameter <- c(
  RRBLUP = "Marker_variance",
  BayesA = "Scale",
  BayesB = "Scale",
  BayesB2 = "Scale",
  BayesC = "Marker_variance",
  BL = "Intercept",
  GBLUP = "Genomic_variance"
)
```

A etapa seguinte executa o procedimento de ajuste definido para os métodos, características e folds do desenho analítico.

```{r fit-models, eval=FALSE}
# Listas que recebem as saídas de cada ajuste.
metric_parts <- vector("list", nrow(run_design))
prediction_parts <- vector("list", nrow(run_design))
genomic_value_parts <- vector("list", nrow(run_design))
convergence_parts <- vector("list", nrow(run_design))

for (run_index in seq_len(nrow(run_design))) {

  # Identifica a combinação que será ajustada.
  trait_name <- run_design$Trait[run_index]
  fold_number <- run_design$Fold[run_index]
  method_name <- run_design$Method[run_index]
  run_id <- run_design$Run_id[run_index]
  run_seed <- run_design$Seed[run_index]

  cat(sprintf("[%03d/%03d] %s\n", run_index, nrow(run_design), run_id))

  # Cria a pasta que receberá as cadeias nativas do BGLR.
  bglr_run_dir <- file.path(
    BGLR_DIR,
    trait_name,
    paste0("F", fold_number),
    method_name
  )
  dir.create(bglr_run_dir, recursive = TRUE, showWarnings = FALSE)

  save_prefix <- file.path(bglr_run_dir, "bglr_")
  unlink(Sys.glob(paste0(save_prefix, "*")))

  # Separa o fenótipo da característica atual.
  y_observed <- phenotypes[, trait_name]
  names(y_observed) <- ids

  # Identifica indivíduos de treinamento e validação.
  validation_index <- which(cv_folds$Fold == fold_number)
  training_index <- which(cv_folds$Fold != fold_number)

  # Mascara o fenótipo dos indivíduos do fold de validação.
  y_model <- y_observed
  y_model[validation_index] <- NA_real_

  # A semente é fixa para tornar o ajuste reproduzível.
  set.seed(run_seed)

  # Os avisos do BGLR são armazenados para descrição posterior.
  run_warning_messages <- character(0)
  fit_start <- proc.time()[["elapsed"]]

  # Ajusta o modelo BGLR configurado e captura os avisos emitidos durante o ajuste.
  fit <- withCallingHandlers(
    BGLR::BGLR(
      y = y_model,
      ETA = ETA_models[[method_name]],
      response_type = "gaussian",
      nIter = N_ITER,
      burnIn = BURN_IN,
      thin = THIN,
      R2 = R2_PRIOR,
      saveAt = save_prefix,
      verbose = FALSE,
      rmExistingFiles = TRUE
    ),
    warning = function(w) {
      run_warning_messages <<- c(
        run_warning_messages,
        conditionMessage(w)
      )
      invokeRestart("muffleWarning")
    }
  )

  fit_end <- proc.time()[["elapsed"]]

  # Recupera as predições dos indivíduos de validação.
  observed_validation <- y_observed[validation_index]
  predicted_validation <- fit$yHat[validation_index]

  # Separa o componente fixo de família.
  fixed_component <- as.vector(
    X_fixed %*% fit$ETA$fixed$b
  )

  # Obtém o componente genômico por diferença.
  genomic_component <- as.vector(
    fit$yHat - fit$mu - fixed_component
  )

  # Guarda os valores genômicos de todos os indivíduos.
  genomic_value_parts[[run_index]] <- data.frame(
    Run_id = run_id,
    IND = ids,
    Trait = trait_name,
    Fold = fold_number,
    Method = method_name,
    Genomic_value = genomic_component
  )

  # Guarda somente as predições fora da amostra do fold atual.
  prediction_parts[[run_index]] <- data.frame(
    Run_id = run_id,
    IND = ids[validation_index],
    Trait = trait_name,
    Fold = fold_number,
    Method = method_name,
    Observed = observed_validation,
    Predicted = predicted_validation,
    Fixed_component = fixed_component[validation_index],
    Genomic_component = genomic_component[validation_index]
  )

  # Parâmetros específicos aparecem quando disponíveis no modelo ajustado.
  posterior_prob_in <- c(fit$ETA$genomic$probIn, NA_real_)[1]
  bl_lambda <- c(fit$ETA$genomic$lambda, NA_real_)[1]

  # Calcula as métricas preditivas e de ajuste do fold.
  metric_parts[[run_index]] <- data.frame(
    Run_id = run_id,
    Trait = trait_name,
    Fold = fold_number,
    Method = method_name,
    Seed = run_seed,
    Training_n = length(training_index),
    Validation_n = length(validation_index),
    Correlation = cor(observed_validation, predicted_validation),
    RMSE = sqrt(mean((observed_validation - predicted_validation)^2)),
    MAE = mean(abs(observed_validation - predicted_validation)),
    Prediction_bias = mean(predicted_validation - observed_validation),
    Regression_slope =
      cov(observed_validation, predicted_validation) /
      var(predicted_validation),
    DIC = fit$fit$DIC,
    Effective_parameters = fit$fit$pD,
    Log_likelihood_at_posterior_mean = fit$fit$logLikAtPostMean,
    Posterior_mean = fit$mu,
    # Registra o desvio-padrão disponível para a média posterior do intercepto.
    Posterior_mean_SD = c(fit$SD.mu, NA_real_)[1],
    Residual_variance = fit$varE,
    Residual_variance_SD = c(fit$SD.varE, NA_real_)[1],
    BL_lambda = bl_lambda,
    BGLR_warning_count = length(run_warning_messages),
    Tau2_warning_count = sum(grepl(
      "tau2 was not updated",
      run_warning_messages,
      fixed = TRUE
    )),
    Lambda_update_warning_count = sum(grepl(
      "lambda was not updated",
      run_warning_messages,
      fixed = TRUE
    )),
    Posterior_probIn = posterior_prob_in,
    Elapsed_seconds = fit_end - fit_start
  )

  # Lê a cadeia da variância residual.
  residual_trace_full <- scan(
    paste0(save_prefix, "varE.dat"),
    quiet = TRUE
  )

  # Lê a cadeia escalar representativa do componente genômico.
  genomic_trace_table <- read.table(
    paste0(save_prefix, genomic_trace_suffix[method_name]),
    header = genomic_trace_header[method_name],
    check.names = FALSE
  )

  genomic_trace_full <- genomic_trace_table[
    ,
    genomic_trace_column[method_name]
  ]

  # Remove das cadeias salvas a parcela correspondente ao burn-in.
  posterior_index <- seq.int(
    BURN_IN_SAVED_SAMPLES + 1L,
    length(residual_trace_full)
  )

  trace_matrix <- cbind(
    Residual_variance = residual_trace_full[posterior_index],
    Genomic_parameter = genomic_trace_full[posterior_index]
  )

  # Converte as cadeias para o formato utilizado pelo pacote coda.
  trace_object <- coda::mcmc(
    trace_matrix,
    start = BURN_IN + THIN,
    thin = THIN
  )

  # Calcula tamanho efetivo da amostra e estatística de Geweke.
  trace_ess <- coda::effectiveSize(trace_object)
  trace_geweke <- coda::geweke.diag(trace_object)$z

  parameter_names <- c(
    "Residual_variance",
    unname(genomic_trace_parameter[method_name])
  )

  convergence_parts[[run_index]] <- data.frame(
    Run_id = run_id,
    Trait = trait_name,
    Fold = fold_number,
    Method = method_name,
    Parameter = parameter_names,
    Retained_samples = nrow(trace_matrix),
    Posterior_mean = colMeans(trace_matrix),
    Posterior_SD = apply(trace_matrix, 2, sd),
    Effective_sample_size = as.numeric(trace_ess),
    Geweke_Z = as.numeric(trace_geweke)
  )

  # Libera o objeto de ajuste antes da próxima combinação.
  fit <- NULL
  trace_object <- NULL
  gc(verbose = FALSE)
}
```

### 9.1 Consolidação e gravação das saídas primárias

Ao final do laço, as listas preenchidas são reunidas nas quatro tabelas que
alimentam os diagnósticos e os módulos seguintes. A consolidação abaixo é a
continuação direta de `fit-models`.

```{r assemble-fit-results, eval=FALSE}
# Consolida as listas produzidas pelos ajustes em tabelas de métricas, predições, valores genômicos e diagnósticos.
cv_metrics_by_fold <- bind_rows(metric_parts)
cv_predictions <- bind_rows(prediction_parts)
genomic_values_by_fold <- bind_rows(genomic_value_parts)
convergence_diagnostics <- bind_rows(convergence_parts)

write.csv(
  run_design,
  file.path(OUTPUT_DIR, "run_design.csv"),
  row.names = FALSE
)

write.csv(
  cv_predictions,
  file.path(OUTPUT_DIR, "cv_predictions.csv"),
  row.names = FALSE
)

# Salva a saída consolidada para uso posterior.
write.csv(
  genomic_values_by_fold,
  file.path(OUTPUT_DIR, "genomic_values_by_fold.csv"),
  row.names = FALSE
)

write.csv(
  cv_metrics_by_fold,
  file.path(OUTPUT_DIR, "cv_metrics_by_fold.csv"),
  row.names = FALSE
)

write.csv(
  convergence_diagnostics,
  file.path(OUTPUT_DIR, "convergence_diagnostics.csv"),
  row.names = FALSE
)
```

## 10. Predições, valores genômicos e métricas por fold

As tabelas produzidas pelo ajuste são lidas de `output/models/` para os
diagnósticos e resumos apresentados a seguir.

```{r combine-results}
# Carrega as tabelas consolidadas produzidas pelos ajustes para os diagnósticos seguintes.
cv_metrics_by_fold <- read.csv(
  file.path(OUTPUT_DIR, "cv_metrics_by_fold.csv"),
  check.names = FALSE
)

cv_predictions <- read.csv(
  file.path(OUTPUT_DIR, "cv_predictions.csv"),
  check.names = FALSE
)

# Organiza o componente genômico estimado para cada indivíduo.
genomic_values_by_fold <- read.csv(
  file.path(OUTPUT_DIR, "genomic_values_by_fold.csv"),
  check.names = FALSE
)

convergence_diagnostics <- read.csv(
  file.path(OUTPUT_DIR, "convergence_diagnostics.csv"),
  check.names = FALSE
)
```

A relação entre a predição total e o valor genômico pode ser escrita como

\[
\widehat y_i =
\widehat\mu+
\mathbf x_{Fi}'\widehat{\boldsymbol\beta}_F+
\widehat g_i,
\]

portanto

\[
\widehat g_i=
\widehat y_i-
\widehat\mu-
\mathbf x_{Fi}'\widehat{\boldsymbol\beta}_F.
\]

Algumas linhas das predições OOF permitem verificar diretamente a estrutura da
saída.

```{r prediction-preview}
cv_predictions |>
  select(
    IND, Trait, Fold, Method,
    Observed, Predicted, Fixed_component, Genomic_component
  ) |>
  head(12) |>
  kable(digits = 4, caption = "Exemplo das predições fora da amostra")
```

As métricas calculadas em cada fold incluem correlação, RMSE, MAE, viés,
inclinação de calibração, DIC e número efetivo de parâmetros.

```{r metrics-preview}
cv_metrics_by_fold |>
  select(
    Trait, Fold, Method,
    Correlation, RMSE, MAE,
    Prediction_bias, Regression_slope, DIC
  ) |>
  head(14) |>
  kable(digits = 4, caption = "Exemplo das métricas obtidas por fold")
```

A quantidade de resultados produzidos também pode ser conferida diretamente.

```{r output-size-summary}
# Monta a tabela-resumo apresentada nesta seção.
data.frame(
  Saida = c(
    "Ajustes",
    "Predições OOF",
    "Valores genômicos por fold",
    "Cadeias escalares avaliadas"
  ),
  # Conta o número de registros produzido em cada saída do módulo.
  Linhas = c(
    nrow(cv_metrics_by_fold),
    nrow(cv_predictions),
    nrow(genomic_values_by_fold),
    nrow(convergence_diagnostics)
  )
) |>
  kable(caption = "Dimensões das principais saídas do ajuste")
```

## 11. Diagnósticos MCMC

Para cada ajuste são examinadas a cadeia da variância residual e uma cadeia
escalar representativa do modelo. No BL, como \(\lambda\) é fixo, o segundo
diagnóstico utiliza a cadeia do intercepto.

O tamanho efetivo da amostra (ESS) e a estatística de Geweke são utilizados
como indicadores de inspeção da cadeia. Valores de ESS inferiores a 1.000 ou
\(|Z_{Geweke}|>2\) são destacados para revisão, sem constituir uma regra
automática de exclusão do modelo.

```{r convergence-summary}
# Aplica os critérios de revisão e resume os diagnósticos de convergência por método.
convergence_diagnostics <- convergence_diagnostics |>
  mutate(
    Review_flag =
      Effective_sample_size < ESS_REVIEW_THRESHOLD |
      abs(Geweke_Z) > GEWEKE_REVIEW_THRESHOLD
  )

# Prepara as informações usadas nos diagnósticos das cadeias MCMC.
convergence_summary <- convergence_diagnostics |>
  group_by(Method) |>
  summarise(
    Runs = n_distinct(Run_id),
    Parameters_reviewed = n(),
    Parameters_flagged = sum(Review_flag),
    Runs_with_flags = n_distinct(Run_id[Review_flag]),
    Minimum_ESS = min(Effective_sample_size, na.rm = TRUE),
    Median_ESS = median(Effective_sample_size, na.rm = TRUE),
    Maximum_absolute_Geweke = max(abs(Geweke_Z), na.rm = TRUE),
    .groups = "drop"
  )

convergence_summary$Metodo <-
  unname(method_labels[convergence_summary$Method])

convergence_summary |>
  select(
    Metodo, Runs, Parameters_reviewed,
    Parameters_flagged, Runs_with_flags,
    Minimum_ESS, Median_ESS, Maximum_absolute_Geweke
  ) |>
  # Formata a tabela para exibição no tutorial.
  kable(
    digits = 3,
    caption = "Resumo dos diagnósticos MCMC por método"
  )
```

As cadeias destacadas podem ser examinadas diretamente na tabela abaixo.

```{r convergence-flags}
convergence_diagnostics |>
  filter(Review_flag) |>
  arrange(Method, Trait, Fold, Parameter) |>
  select(
    Trait, Fold, Method, Parameter,
    Effective_sample_size, Geweke_Z
  ) |>
  kable(
    digits = 4,
    caption = "Cadeias destacadas pelos diagnósticos ESS ou Geweke"
  )
```

## 12. Gravação dos diagnósticos e do objeto final

Após os diagnósticos, a tabela de convergência é atualizada com os indicadores
de revisão, o resumo por método é gravado e o objeto final é reunido para uso
nos módulos seguintes.

```{r save-results, eval=FALSE}
# Agrupa configurações, resultados e diagnósticos no objeto final do módulo.
analysis_settings <- list(
  n_iter = N_ITER,
  burn_in = BURN_IN,
  thin = THIN,
  R2 = R2_PRIOR,
  seed_base = SEED_BASE,
  bayesb2_zero_probability = BAYESB2_ZERO_PROBABILITY,
  bayesb2_prob_in = BAYESB2_PROB_IN,
  bayesb2_counts = BAYESB2_COUNTS,
  bl_lambda_type = BL_LAMBDA_TYPE,
  bl_n_linear_terms = BL_N_LINEAR_TERMS,
  bl_component_R2 = BL_COMPONENT_R2,
  bl_msx = BL_MSX,
  bl_lambda_squared = BL_LAMBDA_SQUARED,
  bl_lambda = BL_LAMBDA,
  traits = traits,
  folds = seq_len(matrices_object$settings$n_folds),
  methods = method_names
)

# Registra os métodos, componentes BGLR e entradas genômicas usados nas especificações.
model_catalogue <- data.frame(
  Method = method_names,
  Label = c(
    "RR-BLUP", "BayesA", "BayesB", "BayesB2",
    "BayesC", "Bayesian Lasso", "GBLUP"
  ),
  BGLR_component = c(
    "BRR", "BayesA", "BayesB", "BayesB",
    "BayesC", "BL", "RKHS"
  ),
  # Registra se cada método usa a matriz de dosagens M ou a matriz genômica G.
  Genomic_input = c("M", "M", "M", "M", "M", "M", "G"),
  stringsAsFactors = FALSE
)

write.csv(
  convergence_diagnostics,
  file.path(OUTPUT_DIR, "convergence_diagnostics.csv"),
  row.names = FALSE
)

write.csv(
  convergence_summary,
  file.path(OUTPUT_DIR, "convergence_summary.csv"),
  row.names = FALSE
)

# Salva a saída consolidada para uso posterior.
saveRDS(
  list(
    settings = analysis_settings,
    run_design = run_design,
    model_catalogue = model_catalogue,
    trait_dictionary = trait_dictionary,
    predictions = cv_predictions,
    genomic_values_by_fold = genomic_values_by_fold,
    metrics_by_fold = cv_metrics_by_fold,
    convergence_diagnostics = convergence_diagnostics
  ),
  file.path(OUTPUT_DIR, "models_object.rds")
)
```

## 13. Próxima etapa

O Módulo 04 utiliza as predições OOF, as métricas por fold, os valores
genômicos e os diagnósticos MCMC obtidos aqui para comparar os métodos e
construir os resultados genômicos derivados.
