---
title: "Ajuste dos modelos e diagnósticos MCMC para predição genômica em mamoeiro"
author:
  - Costa, W. G.^[Weverton Gomes da Costa, Pós-Doutorando, Departamento de Estatística - Universidade Federal de Viçosa, weverton.costa@ufv.br]
date: "`r Sys.Date()`"
site: workflowr::wflow_site
url: https://wevertongomescosta.github.io/Bayesian-ridge-regression-papaya/
bibliography: ../REFERENCES.bib
link-citations: true
output:
  workflowr::wflow_html:
    toc: true
    toc_depth: 3
    toc_float: true
    code_download: true
    code_folding: show
editor_options:
  chunk_output_type: console
github-repo: WevertonGomesCosta/Bayesian-ridge-regression-papaya
---

```{r setup, include=FALSE}
knitr::opts_chunk$set(
  echo = TRUE,
  warning = FALSE,
  message = FALSE,
  cache = FALSE,
  fig.align = "center",
  out.width = "100%"
)
```

## 1. Objetivo

Este módulo realiza o ajuste completo, com validação cruzada, de sete métodos
de predição genômica para dez características do mamoeiro. Os mesmos cinco
folds determinísticos e estratificados por família são utilizados para todos
os métodos e características.

A análise completa contém:

\[
10\ \text{características}
\times
5\ \text{folds}
\times
7\ \text{métodos}
=
350\ \text{ajustes}.
\]

Todos os métodos são ajustados exclusivamente com o BGLR
[@perez2014bglr]:

1. RR-BLUP, implementado com o componente `BRR` do BGLR e a matriz completa de
   marcadores `M`;
2. BayesA com `M`;
3. BayesB com `M`;
4. BayesB2 com `M` e probabilidade de efeito zero mantida operacionalmente
   próxima de \(10^{-5}\);
5. BayesC com `M`;
6. Lasso Bayesiano com `M`, usando o parâmetro de contração `lambda`
   fixado no valor global calibrado deterministicamente pela regra padrão do
   BGLR;
7. GBLUP com a matriz de relacionamento genômico `G` e o componente `RKHS` do
   BGLR.

RR-BLUP e regressão ridge Bayesiana não são tratados como métodos separados. O
modelo Gaussiano para os efeitos dos marcadores implementado por
`model = "BRR"` é a implementação do RR-BLUP adotada neste projeto.

## 2. Contrato analítico

As matrizes construídas no Módulo 02 são utilizadas sem reconstrução
específica por fold:

- `X` contém o intercepto e a codificação do efeito fixo de família;
- `M` contém as 72 colunas centralizadas de dosagens alélicas;
- `G` contém os relacionamentos genômicos aditivos;
- cada fold identifica 30 indivíduos de validação e 120 de treinamento.

O BGLR inclui um intercepto por padrão. Portanto, a coluna do intercepto é
removida de `X`, restando somente as colunas associadas à família para o
componente `FIXED`.

Para cada característica e fold, somente uma cópia do vetor fenotípico é
alterada. As 30 observações de validação são substituídas por `NA`; `X`, `M` e
`G` permanecem globais e inalteradas.

As configurações de MCMC seguem a seção principal de métodos do artigo de
referência [@silva2021brrguava]:

- 1.000.000 de iterações;
- 200.000 iterações de burn-in;
- thinning igual a 4;
- 200.000 amostras posteriores mantidas.

O parâmetro padrão do BGLR para a alocação da priori é explicitado como
`R2 = 0.5`. Para o Lasso Bayesiano, `lambda` é mantido fixo no valor
determinístico `lambda0` obtido pela própria calibração do BGLR. Como o
preditor contém dois termos em `ETA` (família `FIXED` e componente genômico
`BL`), o BGLR aloca `R2/2` ao componente BL. A matriz `M` é global, portanto
`MSx` e `lambda0` também são globais e idênticos para todos os traits e
folds.

## 3. Execução reprodutível e retomável

Cada combinação de característica, fold e método possui:

- uma semente determinística;
- um identificador único de execução;
- um resultado RDS compacto e individual;
- um diretório persistente contendo os arquivos nativos gravados pelo BGLR;
- uma linha no manifesto das execuções.

O RDS compacto é o checkpoint que determina se um ajuste estatístico está
ausente durante uma reconstrução comum do módulo. Checkpoints concluídos são
ignorados, portanto uma reconstrução comum não reajusta modelos já concluídos.

Na transição controlada da assinatura `module03-full-v3` para a especificação
BL com `lambda` fixo, somente o BL muda estatisticamente. Os 300 checkpoints
não-BL são promovidos para a nova assinatura após validação da assinatura
anterior, preservando seus resultados numéricos; os 50 ajustes BL não são
promovidos e devem ser recalculados integralmente.

Os arquivos nativos do BGLR são preservados em
`output/models/bglr/Trait/Fold/Method/`. Eles contêm as cadeias reduzidas pelo
thinning gravadas pelo BGLR e são utilizados diretamente nos diagnósticos
posteriores e nas apresentações gráficas finais. O RDS compacto, e não os
arquivos nativos das cadeias, permanece como critério de retomada dos 350
ajustes.

## 4. Pacotes e configurações da análise completa

```{r packages}
suppressPackageStartupMessages({
  library(BGLR)
  library(coda)
  library(digest)
  library(dplyr)
  library(knitr)
  library(here)
})
```

```{r complete-settings}
MATRICES_FILE <- here(
  "output",
  "matrices",
  "matrices_object.rds"
)

OUTPUT_DIR <- here(
  "output",
  "models"
)

RUNS_DIR <- file.path(
  OUTPUT_DIR,
  "runs"
)

BGLR_RUNS_DIR <- file.path(
  OUTPUT_DIR,
  "bglr"
)

N_ITER <- 1000000L
BURN_IN <- 200000L
THIN <- 4L
R2_PRIOR <- 0.5

RAW_SAVED_SAMPLES <- floor(
  N_ITER / THIN
)

BURN_IN_SAVED_SAMPLES <- floor(
  BURN_IN / THIN
)

RETAINED_SAMPLES <-
  RAW_SAVED_SAMPLES -
  BURN_IN_SAVED_SAMPLES

PIPELINE_VERSION <-
  "module03-full-v4-bl-fixed"

MAX_NEW_RUNS_PER_BUILD <- as.integer(
  Sys.getenv(
    "PAPAYA_MAX_NEW_RUNS",
    unset = "350"
  )
)

SEED_BASE <- 202608050L

BAYESB2_ZERO_PROBABILITY <- 1e-5
BAYESB2_PROB_IN <-
  1 - BAYESB2_ZERO_PROBABILITY
BAYESB2_COUNTS <- 1e6

ESS_REVIEW_THRESHOLD <- 1000
GEWEKE_REVIEW_THRESHOLD <- 2

BL_LAMBDA_TYPE <- "FIXED"
BL_LAMBDA_TOLERANCE_REL <- 1e-10

dir.create(
  RUNS_DIR,
  recursive = TRUE,
  showWarnings = FALSE
)

dir.create(
  BGLR_RUNS_DIR,
  recursive = TRUE,
  showWarnings = FALSE
)
```

### Significado das configurações do ajuste

As configurações acima controlam a amostragem MCMC e as prioris; elas não são
critérios de seleção entre métodos.

- `N_ITER` é o número total de iterações da cadeia.
- `BURN_IN` define as iterações iniciais descartadas antes dos resumos
  posteriores.
- `THIN` determina o intervalo entre amostras gravadas. Com os valores adotados,
  permanecem 200.000 amostras posteriores por ajuste.
- `R2 = 0.5` é utilizado pelo BGLR para calibrar os hiperparâmetros das prioris
  quando eles não são fornecidos diretamente. Ele representa a proporção de
  variância que se espera **a priori** que a regressão explique e não deve ser
  interpretado como uma estimativa de herdabilidade [@perez2014bglr].
- No `BayesB2`, `BAYESB2_ZERO_PROBABILITY = 1e-5` representa a probabilidade
  desejada de efeito nulo. Como o BGLR parametriza `probIn` como a probabilidade
  de efeito diferente de zero, utiliza-se `probIn = 1 - 1e-5`.
- `BAYESB2_COUNTS = 1e6` torna a priori beta de `probIn` extremamente
  concentrada em torno desse valor, aproximando a convenção de probabilidade
  praticamente fixa usada no artigo de referência.
- `ESS_REVIEW_THRESHOLD` e `GEWEKE_REVIEW_THRESHOLD` são apenas limites
  diagnósticos para indicar cadeias que precisam de inspeção adicional. Eles
  não são parâmetros biológicos e não excluem automaticamente um método.

## 5. Objetos de entrada e matrizes invariantes

```{r input-objects}
matrices_object <- readRDS(
  MATRICES_FILE
)

ids <- matrices_object$ids
metadata <- matrices_object$metadata
phenotypes <- matrices_object$phenotypes
trait_dictionary <- matrices_object$trait_dictionary
X <- matrices_object$X
M <- matrices_object$M
G <- matrices_object$G
cv_folds <- matrices_object$cv_folds

traits <- colnames(
  phenotypes
)

X_fixed <- X[
  ,
  colnames(X) != "(Intercept)",
  drop = FALSE
]

method_names <- c(
  "RRBLUP",
  "BayesA",
  "BayesB",
  "BayesB2",
  "BayesC",
  "BL",
  "GBLUP"
)

method_labels <- c(
  RRBLUP = "RR-BLUP",
  BayesA = "BayesA",
  BayesB = "BayesB",
  BayesB2 = "BayesB2",
  BayesC = "BayesC",
  BL = "Bayesian Lasso",
  GBLUP = "GBLUP"
)
```


## 6. Catálogo dos modelos e especificações do BGLR

```{r model-catalogue}
model_catalogue <- data.frame(
  Method = method_names,
  Label = unname(
    method_labels[
      method_names
    ]
  ),
  BGLR_component = c(
    "BRR",
    "BayesA",
    "BayesB",
    "BayesB",
    "BayesC",
    "BL",
    "RKHS"
  ),
  Genomic_input = c(
    "M",
    "M",
    "M",
    "M",
    "M",
    "M",
    "G"
  ),
  Main_assumption = c(
    "Common Gaussian variance for all marker effects",
    "Marker-specific scaled-t variances",
    "Scaled-t slab and a point mass at zero",
    "BayesB with zero-effect probability near 1e-5",
    "Common Gaussian slab and a point mass at zero",
    "Double-exponential marginal prior; lambda fixed at BGLR-calibrated lambda0",
    "Genomic values structured by G"
  )
)

model_catalogue_display <- model_catalogue

model_catalogue_display$Main_assumption <- c(
  "Variância Gaussiana comum para todos os efeitos dos marcadores",
  "Variâncias t escaladas específicas por marcador",
  "Componente t escalado e massa pontual em zero",
  "BayesB com probabilidade de efeito zero próxima de 1e-5",
  "Componente Gaussiano comum e massa pontual em zero",
  "Priori marginal duplo-exponencial; lambda fixado no lambda0 calibrado pelo BGLR",
  "Valores genômicos estruturados por G"
)

kable(
  model_catalogue_display,
  caption = "Sete métodos de predição genômica"
)
```

```{r eta-specifications}
# BGLR counts both ETA terms when it allocates R2 to the BL component:
# one family FIXED term and one genomic BL term.
BL_N_LINEAR_TERMS <- 2L
BL_COMPONENT_R2 <- R2_PRIOR / BL_N_LINEAR_TERMS

# Exact BGLR default calibration used by setLT.BL when lambda is omitted.
# M is global, so MSx and lambda0 are global constants across traits/folds.
BL_MSX <-
  sum(
    apply(
      M,
      2,
      function(x) sum(x^2)
    )
  ) / nrow(M) -
  sum(
    colMeans(M)^2
  )

BL_LAMBDA_SQUARED <-
  2 *
  (1 - R2_PRIOR) /
  BL_COMPONENT_R2 *
  BL_MSX

BL_LAMBDA <- sqrt(
  BL_LAMBDA_SQUARED
)

BL_LAMBDA_TOLERANCE <- max(
  1e-12,
  abs(BL_LAMBDA) *
    BL_LAMBDA_TOLERANCE_REL
)

stopifnot(
  is.finite(BL_COMPONENT_R2),
  BL_COMPONENT_R2 > 0,
  is.finite(BL_MSX),
  BL_MSX > 0,
  is.finite(BL_LAMBDA),
  BL_LAMBDA > 0
)

ETA_models <- list(
  RRBLUP = list(
    fixed = list(
      X = X_fixed,
      model = "FIXED"
    ),
    genomic = list(
      X = M,
      model = "BRR"
    )
  ),
  BayesA = list(
    fixed = list(
      X = X_fixed,
      model = "FIXED"
    ),
    genomic = list(
      X = M,
      model = "BayesA"
    )
  ),
  BayesB = list(
    fixed = list(
      X = X_fixed,
      model = "FIXED"
    ),
    genomic = list(
      X = M,
      model = "BayesB"
    )
  ),
  BayesB2 = list(
    fixed = list(
      X = X_fixed,
      model = "FIXED"
    ),
    genomic = list(
      X = M,
      model = "BayesB",
      probIn = BAYESB2_PROB_IN,
      counts = BAYESB2_COUNTS
    )
  ),
  BayesC = list(
    fixed = list(
      X = X_fixed,
      model = "FIXED"
    ),
    genomic = list(
      X = M,
      model = "BayesC"
    )
  ),
  BL = list(
    fixed = list(
      X = X_fixed,
      model = "FIXED"
    ),
    genomic = list(
      X = M,
      model = "BL",
      type = BL_LAMBDA_TYPE,
      lambda = BL_LAMBDA
    )
  ),
  GBLUP = list(
    fixed = list(
      X = X_fixed,
      model = "FIXED"
    ),
    genomic = list(
      K = G,
      model = "RKHS"
    )
  )
)
```

A implementação oficial do BGLR grava uma cadeia da variância residual para
cada modelo. O segundo escalar estocástico usado na revisão da convergência
varia conforme o método: variância dos marcadores para RR-BLUP, escala para
BayesA e BayesB, variância comum dos marcadores para BayesC, intercepto para
o Lasso Bayesiano com `lambda` fixo e variância genômica para GBLUP. A cadeia
de `lambda` do BL é validada separadamente contra o valor global
determinístico, e não recebe ESS ou Geweke.

```{r trace-contract}
genomic_trace_suffix <- c(
  RRBLUP = "ETA_genomic_varB.dat",
  BayesA = "ETA_genomic_ScaleBayesA.dat",
  BayesB = "ETA_genomic_parBayesB.dat",
  BayesB2 = "ETA_genomic_parBayesB.dat",
  BayesC = "ETA_genomic_parBayesC.dat",
  BL = "mu.dat",
  GBLUP = "ETA_genomic_varU.dat"
)

genomic_trace_header <- c(
  RRBLUP = FALSE,
  BayesA = FALSE,
  BayesB = TRUE,
  BayesB2 = TRUE,
  BayesC = TRUE,
  BL = FALSE,
  GBLUP = FALSE
)

genomic_trace_column <- c(
  RRBLUP = 1L,
  BayesA = 1L,
  BayesB = 2L,
  BayesB2 = 2L,
  BayesC = 2L,
  BL = 1L,
  GBLUP = 1L
)

genomic_trace_parameter <- c(
  RRBLUP = "Marker_variance",
  BayesA = "Scale",
  BayesB = "Scale",
  BayesB2 = "Scale",
  BayesC = "Marker_variance",
  BL = "Intercept",
  GBLUP = "Genomic_variance"
)
```

## 7. Plano das execuções e assinatura analítica

```{r run-design}
run_design <- expand.grid(
  Trait = traits,
  Fold = seq_len(
    matrices_object$settings$n_folds
  ),
  Method = method_names,
  stringsAsFactors = FALSE
)

run_design <- run_design[
  order(
    match(
      run_design$Trait,
      traits
    ),
    run_design$Fold,
    match(
      run_design$Method,
      method_names
    )
  ),
]

rownames(run_design) <- NULL

run_design$Run_number <- seq_len(
  nrow(run_design)
)

run_design$Seed <-
  SEED_BASE +
  run_design$Run_number

analysis_settings <- list(
  pipeline_version =
    PIPELINE_VERSION,
  n_iter = N_ITER,
  burn_in = BURN_IN,
  thin = THIN,
  R2 = R2_PRIOR,
  seed_base = SEED_BASE,
  bayesb2_zero_probability =
    BAYESB2_ZERO_PROBABILITY,
  bayesb2_prob_in =
    BAYESB2_PROB_IN,
  bayesb2_counts =
    BAYESB2_COUNTS,
  bl_lambda_type =
    BL_LAMBDA_TYPE,
  bl_n_linear_terms =
    BL_N_LINEAR_TERMS,
  bl_component_R2 =
    BL_COMPONENT_R2,
  bl_msx =
    BL_MSX,
  bl_lambda_squared =
    BL_LAMBDA_SQUARED,
  bl_lambda =
    BL_LAMBDA,
  bl_lambda_tolerance =
    BL_LAMBDA_TOLERANCE,
  bl_tau2_warning_policy =
    "review_not_structural",
  traits = traits,
  folds = seq_len(
    matrices_object$settings$n_folds
  ),
  methods = method_names
)

analysis_signature <- substr(
  digest::digest(
    list(
      ids = ids,
      phenotypes = phenotypes,
      X = X,
      M = M,
      G = G,
      cv_folds = cv_folds,
      settings = analysis_settings
    ),
    algo = "sha256"
  ),
  1,
  16
)

# Reconstruct the immediately preceding analytical signature exactly.
# It is used only to promote unchanged non-BL compact results without
# repeating their statistical fits. BL is never promoted.
previous_analysis_settings <- list(
  pipeline_version =
    "module03-full-v3",
  n_iter = N_ITER,
  burn_in = BURN_IN,
  thin = THIN,
  R2 = R2_PRIOR,
  seed_base = SEED_BASE,
  bayesb2_zero_probability =
    BAYESB2_ZERO_PROBABILITY,
  bayesb2_prob_in =
    BAYESB2_PROB_IN,
  bayesb2_counts =
    BAYESB2_COUNTS,
  traits = traits,
  folds = seq_len(
    matrices_object$settings$n_folds
  ),
  methods = method_names
)

previous_analysis_signature <- substr(
  digest::digest(
    list(
      ids = ids,
      phenotypes = phenotypes,
      X = X,
      M = M,
      G = G,
      cv_folds = cv_folds,
      settings = previous_analysis_settings
    ),
    algo = "sha256"
  ),
  1,
  16
)

run_design$Signature <-
  analysis_signature

run_design$Run_id <- paste(
  run_design$Trait,
  paste0(
    "F",
    run_design$Fold
  ),
  run_design$Method,
  sep = "_"
)

run_design$Result_relative_file <- file.path(
  "output",
  "models",
  "runs",
  paste0(
    run_design$Run_id,
    "_",
    analysis_signature,
    ".rds"
  )
)

result_files <- file.path(
  here(),
  run_design$Result_relative_file
)

previous_result_relative_file <- file.path(
  "output",
  "models",
  "runs",
  paste0(
    run_design$Run_id,
    "_",
    previous_analysis_signature,
    ".rds"
  )
)

previous_result_files <- file.path(
  here(),
  previous_result_relative_file
)

# Controlled promotion of the 300 unchanged non-BL fits.
# Only metadata/signature fields are rewritten; numeric fit results are
# preserved byte-for-value at the R object level. BL is intentionally
# excluded so that all 50 BL fits are regenerated under the FIXED contract.
promote_indices <- which(
  run_design$Method != "BL" &
    !file.exists(result_files) &
    file.exists(previous_result_files)
)

replace_compact_signature <- function(
  x,
  old_signature,
  new_signature
) {
  if (
    is.data.frame(x) &&
      "Signature" %in% names(x)
  ) {
    # Zero-row tables are legitimate compact-result components. For example,
    # GBLUP has no marker-effect rows because it uses K rather than M.
    if (nrow(x) == 0L) {
      x$Signature <- character(0)
      return(x)
    }

    observed <- unique(
      as.character(x$Signature)
    )

    if (
      length(observed) != 1L ||
        observed != old_signature
    ) {
      stop(
        "Previous compact result has an unexpected signature."
      )
    }

    x$Signature <- new_signature
  }

  x
}

for (promote_index in promote_indices) {
  previous_compact <- readRDS(
    previous_result_files[
      promote_index
    ]
  )

  if (
    !identical(
      as.character(
        previous_compact$run$Method[1]
      ),
      as.character(
        run_design$Method[
          promote_index
        ]
      )
    ) ||
      run_design$Method[
        promote_index
      ] == "BL"
  ) {
    stop(
      "Unsafe compact-result promotion was blocked."
    )
  }

  for (
    component_name in c(
      "run",
      "metrics",
      "predictions",
      "genomic_values",
      "fixed_effects",
      "marker_effects",
      "convergence",
      "run_audit"
    )
  ) {
    previous_compact[[component_name]] <-
      replace_compact_signature(
        previous_compact[[component_name]],
        previous_analysis_signature,
        analysis_signature
      )
  }

  previous_compact$run$Result_relative_file <-
    run_design$Result_relative_file[
      promote_index
    ]

  previous_compact$settings <-
    analysis_settings

  promoted_temporary_file <- paste0(
    result_files[
      promote_index
    ],
    ".tmp"
  )

  saveRDS(
    previous_compact,
    promoted_temporary_file
  )

  promoted_ok <- file.rename(
    promoted_temporary_file,
    result_files[
      promote_index
    ]
  )

  if (!promoted_ok) {
    stop(
      "Could not promote unchanged non-BL compact result: ",
      run_design$Run_id[
        promote_index
      ]
    )
  }
}

run_design$Reused_from_previous_signature <-
  run_design$Method != "BL" &
  file.exists(result_files) &
  file.exists(previous_result_files)

run_design$Completed_before_build <-
  file.exists(
    result_files
  )

write.csv(
  run_design,
  file.path(
    OUTPUT_DIR,
    "run_design.csv"
  ),
  row.names = FALSE
)

kable(
  head(
    run_design,
    14
  ),
  caption = paste(
    "Primeiras quatorze execuções planejadas; assinatura analítica",
    analysis_signature
  )
)
```

## 8. Ajuste completo com pontos de retomada

O loop abaixo ajusta somente as execuções cujo arquivo compacto de resultado
está ausente. Uma execução concluída nunca é recalculada durante uma
reconstrução comum deste módulo. A variável de ambiente opcional
`PAPAYA_MAX_NEW_RUNS` limita quantos novos ajustes são realizados em uma
construção. O valor padrão é 350, de modo que uma construção comum ajusta todas
as execuções restantes. O valor 7 permite validar um bloco completo de
característica e fold com todos os métodos antes de iniciar o restante da
análise.

Os arquivos nativos do BGLR são preservados permanentemente para cada novo
ajuste. Para os diagnósticos de cadeia única utilizados neste módulo, duas
dessas cadeias salvas são lidas diretamente:

- variância residual;
- um segundo escalar estocástico específico do método; para o BL com
  `lambda` fixo, esse segundo escalar é o intercepto.

Para cada cadeia estocástica, o tamanho efetivo da amostra e o diagnóstico
de Geweke são calculados com o `coda`. No BL com `lambda` fixo, as duas
cadeias estocásticas revisadas são a variância residual e o intercepto;
`lambda` é validado diretamente contra o contrato determinístico. Os limites
abaixo são indicadores para revisão e não regras automáticas de exclusão dos
modelos:

- ESS inferior a 1.000;
- valor absoluto da estatística de Geweke superior a 2.

```{r complete-fitting, results="hide"}
pending_indices <- head(
  which(
    !file.exists(
      result_files
    )
  ),
  n = MAX_NEW_RUNS_PER_BUILD
)

for (run_index in pending_indices) {
  trait_name <-
    run_design$Trait[
      run_index
    ]

  fold_number <-
    run_design$Fold[
      run_index
    ]

  method_name <-
    run_design$Method[
      run_index
    ]

  run_id <-
    run_design$Run_id[
      run_index
    ]

  run_seed <-
    run_design$Seed[
      run_index
    ]

  result_file <-
    result_files[
      run_index
    ]

  temporary_result_file <- paste0(
    result_file,
    ".tmp"
  )

  bglr_run_dir <- file.path(
    BGLR_RUNS_DIR,
    trait_name,
    paste0(
      "F",
      fold_number
    ),
    method_name
  )

  dir.create(
    bglr_run_dir,
    recursive = TRUE,
    showWarnings = FALSE
  )

  save_prefix <- file.path(
    bglr_run_dir,
    "bglr_"
  )

  unlink(
    Sys.glob(
      paste0(
        save_prefix,
        "*"
      )
    )
  )

  y_observed <- phenotypes[
    ,
    trait_name
  ]

  names(y_observed) <- ids

  validation_index <- which(
    cv_folds$Fold == fold_number
  )

  training_index <- which(
    cv_folds$Fold != fold_number
  )

  y_model <- y_observed
  y_model[validation_index] <- NA_real_

  set.seed(
    run_seed
  )

  fit_start <- proc.time()[["elapsed"]]

  run_warning_messages <- character(0)

  fit <- withCallingHandlers(
    BGLR::BGLR(
      y = y_model,
      ETA = ETA_models[[method_name]],
      response_type = "gaussian",
      nIter = N_ITER,
      burnIn = BURN_IN,
      thin = THIN,
      R2 = R2_PRIOR,
      saveAt = save_prefix,
      verbose = FALSE,
      rmExistingFiles = TRUE
    ),
    warning = function(w) {
      run_warning_messages <<- c(
        run_warning_messages,
        conditionMessage(w)
      )
      invokeRestart(
        "muffleWarning"
      )
    }
  )

  fit_end <- proc.time()[["elapsed"]]

  tau2_warning_count <- sum(
    grepl(
      "tau2 was not updated",
      run_warning_messages,
      fixed = TRUE
    )
  )

  lambda_update_warning_count <- sum(
    grepl(
      "lambda was not updated",
      run_warning_messages,
      fixed = TRUE
    )
  )

  bl_lambda_observed <- NA_real_
  bl_lambda_max_abs_error <- NA_real_
  bl_lambda_native_value <- NA_real_
  bl_lambda_native_unique <- NA_integer_
  bl_lambda_native_serialization_error <- NA_real_
  bl_lambda_native_valid <- NA
  bl_lambda_valid <- NA

  if (method_name == "BL") {
    # The analytical contract is checked against the in-memory BGLR object.
    # The native text file is intentionally not used for full-precision
    # equality because BGLR serializes this trace with limited text precision.
    bl_lambda_observed <- as.numeric(
      fit$ETA$genomic$lambda
    )

    bl_lambda_max_abs_error <- abs(
      bl_lambda_observed -
        BL_LAMBDA
    )

    bl_lambda_trace_full <- scan(
      paste0(
        save_prefix,
        "ETA_genomic_lambda.dat"
      ),
      quiet = TRUE
    )

    bl_lambda_native_unique <- length(
      unique(
        bl_lambda_trace_full
      )
    )

    bl_lambda_native_value <- if (
      length(
        bl_lambda_trace_full
      ) > 0L
    ) {
      bl_lambda_trace_full[1]
    } else {
      NA_real_
    }

    bl_lambda_native_serialization_error <- if (
      is.finite(
        bl_lambda_native_value
      )
    ) {
      abs(
        bl_lambda_native_value -
          BL_LAMBDA
      )
    } else {
      Inf
    }

    bl_lambda_native_valid <-
      length(
        bl_lambda_trace_full
      ) == RAW_SAVED_SAMPLES &&
      all(
        is.finite(
          bl_lambda_trace_full
        )
      ) &&
      all(
        bl_lambda_trace_full > 0
      ) &&
      bl_lambda_native_unique == 1L

    bl_lambda_valid <-
      length(
        bl_lambda_observed
      ) == 1L &&
      is.finite(
        bl_lambda_observed
      ) &&
      bl_lambda_observed > 0 &&
      bl_lambda_max_abs_error <=
        BL_LAMBDA_TOLERANCE &&
      bl_lambda_native_valid

    if (!bl_lambda_valid) {
      stop(
        "BL FIXED-lambda contract failed for ",
        run_id
      )
    }

    if (lambda_update_warning_count > 0L) {
      stop(
        "Unexpected lambda-update warning under BL type=FIXED for ",
        run_id
      )
    }
  }

  predicted_validation <- fit$yHat[
    validation_index
  ]

  observed_validation <- y_observed[
    validation_index
  ]

  fixed_component <- as.vector(
    X_fixed %*%
      fit$ETA$fixed$b
  )

  genomic_component <- as.vector(
    fit$yHat -
      fit$mu -
      fixed_component
  )

  genomic_value_table <- data.frame(
    Run_id = rep(
      run_id,
      length(ids)
    ),
    Signature = rep(
      analysis_signature,
      length(ids)
    ),
    IND = ids,
    Trait = rep(
      trait_name,
      length(ids)
    ),
    Fold = rep(
      fold_number,
      length(ids)
    ),
    Method = rep(
      method_name,
      length(ids)
    ),
    Genomic_value =
      genomic_component
  )

  prediction_table <- data.frame(
    Run_id = run_id,
    Signature = analysis_signature,
    IND = ids[
      validation_index
    ],
    Trait = trait_name,
    Fold = fold_number,
    Method = method_name,
    Observed = observed_validation,
    Predicted = predicted_validation,
    Fixed_component =
      fixed_component[
        validation_index
      ],
    Genomic_component =
      genomic_component[
        validation_index
      ]
  )

  posterior_prob_in <- c(
    fit$ETA$genomic$probIn,
    NA_real_
  )[1]

  metric_table <- data.frame(
    Run_id = run_id,
    Signature = analysis_signature,
    Trait = trait_name,
    Fold = fold_number,
    Method = method_name,
    Seed = run_seed,
    Training_n = length(
      training_index
    ),
    Validation_n = length(
      validation_index
    ),
    Correlation = cor(
      observed_validation,
      predicted_validation
    ),
    RMSE = sqrt(
      mean(
        (
          observed_validation -
            predicted_validation
        )^2
      )
    ),
    MAE = mean(
      abs(
        observed_validation -
          predicted_validation
      )
    ),
    Prediction_bias = mean(
      predicted_validation -
        observed_validation
    ),
    Regression_slope =
      cov(
        observed_validation,
        predicted_validation
      ) /
      var(
        predicted_validation
      ),
    DIC = fit$fit$DIC,
    Effective_parameters =
      fit$fit$pD,
    Log_likelihood_at_posterior_mean =
      fit$fit$
        logLikAtPostMean,
    Posterior_mean =
      fit$mu,
    Posterior_mean_SD = c(
      fit$SD.mu,
      NA_real_
    )[1],
    Residual_variance =
      fit$varE,
    Residual_variance_SD = c(
      fit$SD.varE,
      NA_real_
    )[1],
    BL_lambda =
      bl_lambda_observed,
    BL_lambda_native_value =
      bl_lambda_native_value,
    BL_lambda_native_serialization_error =
      bl_lambda_native_serialization_error,
    BL_lambda_native_valid =
      bl_lambda_native_valid,
    BL_lambda_valid =
      bl_lambda_valid,
    BGLR_warning_count =
      length(
        run_warning_messages
      ),
    Tau2_warning_count =
      tau2_warning_count,
    Lambda_update_warning_count =
      lambda_update_warning_count,
    Posterior_probIn =
      posterior_prob_in,
    Elapsed_seconds =
      fit_end - fit_start,
    Finite_predictions = all(
      is.finite(
        predicted_validation
      )
    )
  )

  metric_table$Finite_metrics <- all(
    is.finite(
      as.numeric(
        metric_table[
          ,
          c(
            "Correlation",
            "RMSE",
            "MAE",
            "Prediction_bias",
            "Regression_slope",
            "DIC",
            "Effective_parameters",
            "Log_likelihood_at_posterior_mean",
            "Posterior_mean",
            "Residual_variance",
            "Elapsed_seconds"
          )
        ]
      )
    )
  )

  fixed_effect_table <- data.frame(
    Run_id = rep(
      run_id,
      length(
        fit$ETA$fixed$b
      )
    ),
    Signature = rep(
      analysis_signature,
      length(
        fit$ETA$fixed$b
      )
    ),
    Trait = rep(
      trait_name,
      length(
        fit$ETA$fixed$b
      )
    ),
    Fold = rep(
      fold_number,
      length(
        fit$ETA$fixed$b
      )
    ),
    Method = rep(
      method_name,
      length(
        fit$ETA$fixed$b
      )
    ),
    Effect = names(
      fit$ETA$fixed$b
    ),
    Posterior_mean = as.numeric(
      fit$ETA$fixed$b
    ),
    Posterior_SD = as.numeric(
      fit$ETA$fixed$SD.b
    )
  )

  marker_count <-
    as.integer(
      method_name != "GBLUP"
    ) *
    ncol(M)

  marker_indices <- seq_len(
    marker_count
  )

  marker_effect_values <-
    c(
      fit$ETA$genomic$b
    )[
      marker_indices
    ]

  marker_effect_sds <-
    c(
      fit$ETA$genomic$SD.b
    )[
      marker_indices
    ]

  marker_effect_table <- data.frame(
    Run_id = rep(
      run_id,
      marker_count
    ),
    Signature = rep(
      analysis_signature,
      marker_count
    ),
    Trait = rep(
      trait_name,
      marker_count
    ),
    Fold = rep(
      fold_number,
      marker_count
    ),
    Method = rep(
      method_name,
      marker_count
    ),
    Marker = colnames(M)[
      marker_indices
    ],
    Posterior_mean = as.numeric(
      marker_effect_values
    ),
    Posterior_SD = as.numeric(
      marker_effect_sds
    )
  )

  residual_trace_full <- scan(
    paste0(
      save_prefix,
      "varE.dat"
    ),
    quiet = TRUE
  )

  genomic_trace_table_full <- read.table(
    paste0(
      save_prefix,
      genomic_trace_suffix[
        method_name
      ]
    ),
    header =
      genomic_trace_header[
        method_name
      ],
    check.names = FALSE
  )

  genomic_trace_full <-
    genomic_trace_table_full[
      ,
      genomic_trace_column[
        method_name
      ]
    ]

  posterior_sample_indices <- seq.int(
    from =
      BURN_IN_SAVED_SAMPLES +
      1L,
    to = length(
      residual_trace_full
    )
  )

  residual_trace <-
    residual_trace_full[
      posterior_sample_indices
    ]

  genomic_trace <-
    genomic_trace_full[
      posterior_sample_indices
    ]

  trace_matrix <- cbind(
    Residual_variance =
      residual_trace,
    Genomic_parameter =
      genomic_trace
  )

  trace_object <- coda::mcmc(
    trace_matrix,
    start = BURN_IN + THIN,
    thin = THIN
  )

  trace_ess <- coda::effectiveSize(
    trace_object
  )

  trace_geweke <- coda::geweke.diag(
    trace_object
  )$z

  trace_parameter_names <- c(
    "Residual_variance",
    unname(
      genomic_trace_parameter[
        method_name
      ]
    )
  )

  convergence_table <- data.frame(
    Run_id = rep(
      run_id,
      length(
        trace_parameter_names
      )
    ),
    Signature = rep(
      analysis_signature,
      length(
        trace_parameter_names
      )
    ),
    Trait = rep(
      trait_name,
      length(
        trace_parameter_names
      )
    ),
    Fold = rep(
      fold_number,
      length(
        trace_parameter_names
      )
    ),
    Method = rep(
      method_name,
      length(
        trace_parameter_names
      )
    ),
    Parameter =
      trace_parameter_names,
    Retained_samples = rep(
      nrow(
        trace_matrix
      ),
      length(
        trace_parameter_names
      )
    ),
    Posterior_mean = colMeans(
      trace_matrix
    ),
    Posterior_SD = apply(
      trace_matrix,
      2,
      sd
    ),
    Effective_sample_size = as.numeric(
      trace_ess
    ),
    Geweke_Z = as.numeric(
      trace_geweke
    )
  )

  convergence_table$Review_flag <-
    !is.finite(
      convergence_table$
        Effective_sample_size
    ) |
    convergence_table$
      Effective_sample_size <
      ESS_REVIEW_THRESHOLD |
    !is.finite(
      convergence_table$
        Geweke_Z
    ) |
    abs(
      convergence_table$
        Geweke_Z
    ) >
      GEWEKE_REVIEW_THRESHOLD

  run_audit <- data.frame(
    Run_id = run_id,
    Signature = analysis_signature,
    Trait = trait_name,
    Fold = fold_number,
    Method = method_name,
    Seed = run_seed,
    Expected_raw_saved_samples =
      RAW_SAVED_SAMPLES,
    Observed_raw_saved_samples =
      length(
        residual_trace_full
      ),
    Expected_retained_samples =
      RETAINED_SAMPLES,
    Observed_retained_samples =
      length(
        residual_trace
      ),
    Finite_predictions = all(
      is.finite(
        predicted_validation
      )
    ),
    Minimum_effective_sample_size =
      min(
        convergence_table$
          Effective_sample_size,
        na.rm = TRUE
      ),
    Maximum_absolute_Geweke =
      max(
        abs(
          convergence_table$
            Geweke_Z
        ),
        na.rm = TRUE
      ),
    Parameters_flagged_for_review =
      sum(
        convergence_table$
          Review_flag
      ),
    BGLR_warning_count =
      length(
        run_warning_messages
      ),
    Tau2_warning_count =
      tau2_warning_count,
    Lambda_update_warning_count =
      lambda_update_warning_count,
    BL_lambda_expected =
      ifelse(
        method_name == "BL",
        BL_LAMBDA,
        NA_real_
      ),
    BL_lambda_observed =
      bl_lambda_observed,
    BL_lambda_max_abs_error =
      bl_lambda_max_abs_error,
    BL_lambda_native_value =
      bl_lambda_native_value,
    BL_lambda_native_unique =
      bl_lambda_native_unique,
    BL_lambda_native_serialization_error =
      bl_lambda_native_serialization_error,
    BL_lambda_native_valid =
      bl_lambda_native_valid,
    BL_lambda_valid =
      bl_lambda_valid,
    Elapsed_seconds =
      fit_end - fit_start
  )

  compact_result <- list(
    run = run_design[
      run_index,
      ,
      drop = FALSE
    ],
    metrics = metric_table,
    predictions = prediction_table,
    genomic_values =
      genomic_value_table,
    fixed_effects = fixed_effect_table,
    marker_effects = marker_effect_table,
    convergence = convergence_table,
    run_audit = run_audit,
    warnings = run_warning_messages,
    settings = analysis_settings
  )

  saveRDS(
    compact_result,
    temporary_result_file
  )

  file.rename(
    temporary_result_file,
    result_file
  )

  progress_table <- run_design
  progress_table$Completed <-
    file.exists(
      result_files
    )

  write.csv(
    progress_table,
    file.path(
      OUTPUT_DIR,
      "run_progress.csv"
    ),
    row.names = FALSE
  )

  progress_summary <- data.frame(
    Signature =
      analysis_signature,
    Completed_runs = sum(
      progress_table$Completed
    ),
    Total_runs = nrow(
      progress_table
    ),
    Remaining_runs = sum(
      !progress_table$Completed
    ),
    Last_completed_run =
      run_id,
    Updated_at = format(
      Sys.time(),
      "%Y-%m-%d %H:%M:%S %Z"
    )
  )

  write.csv(
    progress_summary,
    file.path(
      OUTPUT_DIR,
      "progress_summary.csv"
    ),
    row.names = FALSE
  )

  fit <- NULL
  compact_result <- NULL
  trace_object <- NULL

  gc(
    verbose = FALSE
  )
}
```


## 9. Consolidação dos resultados oficiais

Os checkpoints compactos são consolidados sem reajustar modelos já concluídos.
O objeto analítico final mantém os campos necessários aos módulos de comparação
e ordenamento: assinatura e configurações analíticas, desenho das execuções,
catálogo dos modelos, predições OOF, métricas por fold, valores genômicos específicos por fold e
diagnósticos formais de convergência.

```{r consolidate-results}
completed_after_build <- file.exists(
  result_files
)

completed_indices <- which(
  completed_after_build
)

metric_parts <- vector("list", length(completed_indices))
prediction_parts <- vector("list", length(completed_indices))
genomic_value_parts <- vector("list", length(completed_indices))
convergence_parts <- vector("list", length(completed_indices))

for (part_index in seq_along(completed_indices)) {
  run_index <- completed_indices[part_index]
  compact_result <- readRDS(result_files[run_index])
  metric_parts[[part_index]] <- compact_result$metrics
  prediction_parts[[part_index]] <- compact_result$predictions
  genomic_value_parts[[part_index]] <- compact_result$genomic_values
  convergence_parts[[part_index]] <- compact_result$convergence
}

cv_metrics_by_fold <- bind_rows(metric_parts)
cv_predictions <- bind_rows(prediction_parts)
genomic_values_by_fold <- bind_rows(genomic_value_parts)
convergence_diagnostics <- bind_rows(convergence_parts)

convergence_summary <- convergence_diagnostics |>
  group_by(Method) |>
  summarise(
    Runs = n_distinct(Run_id),
    Parameters_reviewed = n(),
    Parameters_flagged = sum(Review_flag),
    Runs_with_flags = n_distinct(Run_id[Review_flag]),
    Minimum_ESS = min(Effective_sample_size, na.rm = TRUE),
    Median_ESS = median(Effective_sample_size, na.rm = TRUE),
    Maximum_absolute_Geweke = max(abs(Geweke_Z), na.rm = TRUE),
    .groups = "drop"
  )

convergence_summary$Method_label <-
  unname(method_labels[convergence_summary$Method])

fit_status <- data.frame(
  Ajustes_planejados = nrow(run_design),
  Ajustes_concluidos = sum(completed_after_build),
  Ajustes_restantes = sum(!completed_after_build)
)

kable(
  fit_status,
  col.names = c("Ajustes planejados", "Ajustes concluídos", "Ajustes restantes"),
  caption = "Situação dos ajustes de predição genômica planejados"
)
```

## 10. Saídas analíticas

Os arquivos em nível de fold são mantidos como exportações analíticas diretas.
Efeitos fixos detalhados, efeitos individuais dos marcadores, auditorias de
conclusão, inventários dos arquivos nativos e resumos preditivos ou de tempo
duplicados não integram o objeto consolidado final porque não são necessários
ao fluxo científico posterior.

```{r save-complete-outputs}
write.csv(cv_predictions, file.path(OUTPUT_DIR, "cv_predictions.csv"), row.names = FALSE)
write.csv(genomic_values_by_fold, file.path(OUTPUT_DIR, "genomic_values_by_fold.csv"), row.names = FALSE)
write.csv(cv_metrics_by_fold, file.path(OUTPUT_DIR, "cv_metrics_by_fold.csv"), row.names = FALSE)
write.csv(convergence_diagnostics, file.path(OUTPUT_DIR, "convergence_diagnostics.csv"), row.names = FALSE)
write.csv(convergence_summary, file.path(OUTPUT_DIR, "convergence_summary.csv"), row.names = FALSE)

saveRDS(
  list(
    signature = analysis_signature,
    settings = analysis_settings,
    run_design = run_design,
    model_catalogue = model_catalogue,
    trait_dictionary = trait_dictionary,
    predictions = cv_predictions,
    genomic_values_by_fold = genomic_values_by_fold,
    metrics_by_fold = cv_metrics_by_fold,
    convergence_diagnostics = convergence_diagnostics
  ),
  file.path(OUTPUT_DIR, "models_object.rds")
)
```

## 11. Diagnósticos de convergência MCMC

O ESS e a estatística de Geweke são diagnósticos de cadeia única. Eles não
comprovam a convergência, mas identificam execuções e parâmetros escalares que
exigem inspeção mais detalhada. Os limites de revisão são indicadores
diagnósticos e não regras automáticas de exclusão dos modelos.

```{r convergence-summary-table}
convergence_summary |>
  select(
    Method_label, Runs, Parameters_reviewed, Parameters_flagged,
    Runs_with_flags, Minimum_ESS, Median_ESS, Maximum_absolute_Geweke
  ) |>
  kable(
    digits = 3,
    caption = "Diagnósticos MCMC de cadeia única por método"
  )
```

```{r convergence-flag-table}
convergence_diagnostics |>
  filter(Review_flag) |>
  arrange(Method, Trait, Fold, Parameter) |>
  kable(
    digits = 4,
    caption = "Cadeias escalares indicadas para revisão adicional"
  )
```

As cadeias nativas do BGLR permanecem em `output/models/bglr/` para inspeção
posterior e para as apresentações gráficas finais. Elas não são duplicadas
neste módulo.

## 12. Próxima etapa

O Módulo 04 utiliza essas saídas oficiais, sem reajustar modelos, para comparar
os sete métodos dentro de cada característica, integrar desempenho preditivo
OOF, DIC e diagnósticos MCMC, obter os valores genômicos OOF selecionados e
construir os rankings genômicos específicos por característica.
