---
title: "3. RR-BLUP"
author: "Weverton Gomes da Costa"
date: "`r format(Sys.Date(), '%Y-%m-%d')`"
bibliography: ../REFERENCES.bib
link-citations: true
---

[English](03_rrblup_en.html) | [Anterior](02_bayesian_models_pt.html) | [Início](index.html)

```{r setup, include=FALSE}
knitr::opts_chunk$set(echo = TRUE, warning = FALSE, message = FALSE, fig.width = 9, fig.height = 7)
source(file.path("code", "00_config.R"))
source(file.path("code", "02_model_functions.R"))
source(file.path("code", "03_reporting_functions.R"))
configuracao <- obter_configuracao()
resultado_rrblup <- carregar_resultado(configuracao$arquivo_rrblup)
```

## Modelo

O RR-BLUP trata todos os efeitos das dosagens alélicas centralizadas como
aleatórios e intercambiáveis [@endelman2011rrblup]:

$$
\mathbf{y}=\mathbf{X}\boldsymbol{\beta}+\mathbf{M}\boldsymbol{u}+
\boldsymbol{e},\qquad
\boldsymbol{u}\sim N(\mathbf{0},\mathbf{I}\sigma_u^2).
$$

A matriz $\mathbf{X}$ inclui intercepto, bloco e família. As matrizes de
dosagem específicas de cada fold são as mesmas da análise Bayesiana; imputação
e centralização usam somente o conjunto de treinamento.

```{r rrblup-status-pt, results='asis', echo=FALSE}
if (is.null(resultado_rrblup)) {
  cat(mensagem_resultado_ausente(configuracao$arquivo_rrblup, "pt"))
}
```

## Componentes de variância

No ajuste com todos os indivíduos, a variância dos efeitos de marcador é
convertida em variância genômica aditiva pelo denominador multialélico
$\sum_j 2p_j(1-p_j)$. A herdabilidade genômica é a razão entre essa variância e
a soma das variâncias aditiva e residual.

```{r rrblup-variance-table-pt, results='asis'}
if (!is.null(resultado_rrblup)) {
  resumo_variancias <- resultado_rrblup$full_model_summary |>
    dplyr::select(
      Trait, Marker_effect_variance, Additive_variance,
      Residual_variance, H2, Log_likelihood, Time_seconds
    )
  print(tabela_relatorio(resumo_variancias, "Componentes de variância do RR-BLUP"))
}
```

## Desempenho em validação cruzada

A tabela resume os oito ajustes por fold. Na página 5, as métricas são
recalculadas com as 150 predições fora da amostra concatenadas.

```{r rrblup-metrics-pt, results='asis'}
if (!is.null(resultado_rrblup)) {
  resumo_rrblup <- resumir_metricas_folds(resultado_rrblup$fold_metrics)
  print(tabela_relatorio(resumo_rrblup, "Desempenho do RR-BLUP por fold"))
}
```

Os valores observados e preditos permanecem nas unidades originais. A linha
tracejada indica concordância perfeita.

```{r rrblup-prediction-plot-pt, echo=FALSE, fig.height=10}
if (!is.null(resultado_rrblup)) {
  print(
    ggplot2::ggplot(
      resultado_rrblup$predictions,
      ggplot2::aes(x = Observed, y = Predicted)
    ) +
      ggplot2::geom_abline(slope = 1, intercept = 0, linetype = 2, color = "grey55") +
      ggplot2::geom_point(color = "#2C7FB8", alpha = 0.7, size = 1.5) +
      ggplot2::facet_wrap(~ Trait, scales = "free", ncol = 2) +
      ggplot2::labs(
        x = "Observado",
        y = "Predição fora da amostra",
        title = "Predições RR-BLUP fora da amostra"
      ) +
      tema_relatorio()
  )
}
```

Os efeitos dos marcadores e valores genômicos do ajuste completo são
armazenados. A classificação dos candidatos ocorre somente após a escolha do
melhor modelo preditivo para cada característica.

[Próxima: GBLUP](04_gblup_pt.html)
