---
title: "4. GBLUP"
author: "Weverton Gomes da Costa"
date: "`r format(Sys.Date(), '%Y-%m-%d')`"
bibliography: ../REFERENCES.bib
link-citations: true
---

[English](04_gblup_en.html) | [Anterior](03_rrblup_pt.html) | [Início](index.html)

```{r setup, include=FALSE}
knitr::opts_chunk$set(echo = TRUE, warning = FALSE, message = FALSE, fig.width = 9, fig.height = 7)
source(file.path("code", "00_config.R"))
source(file.path("code", "03_reporting_functions.R"))
configuracao <- obter_configuracao()
resultado_gblup <- carregar_resultado(configuracao$arquivo_gblup)
objeto <- carregar_resultado(configuracao$arquivo_preprocessamento)
```

## Modelo

O GBLUP modela diretamente os valores genômicos dos indivíduos:

$$
\mathbf{y}=\mathbf{X}\boldsymbol{\beta}+\mathbf{Z}\boldsymbol{a}+
\boldsymbol{e},\qquad
\boldsymbol{a}\sim N(\mathbf{0},\mathbf{G}\sigma_a^2).
$$

A matriz de relacionamento é a extensão multialélica da primeira construção
de VanRaden [@vanraden2008efficient]:

$$
\mathbf{G}=\frac{\mathbf{M}_c\mathbf{M}_c^{\mathsf T}}
{\sum_j 2p_j(1-p_j)}.
$$

Em cada fold, frequências, médias de centralização e $\mathbf{G}$ são definidas
com o treinamento. Os indivíduos de validação permanecem na matriz para que
seus valores genômicos sejam preditos por relacionamento, mas seus fenótipos
entram como ausentes.

```{r gblup-status-pt, results='asis', echo=FALSE}
if (is.null(resultado_gblup)) {
  cat(mensagem_resultado_ausente(configuracao$arquivo_gblup, "pt"))
}
```

## Diagnósticos da matriz de relacionamento

A matriz completa é verificada quanto à simetria e à semidefinição positiva.
O resumo dos autovalores quantifica as dimensões genômicas disponíveis e a
tolerância numérica.

```{r relationship-diagnostics-pt, results='asis'}
if (!is.null(resultado_gblup)) {
  autovalores <- eigen(resultado_gblup$relationship_matrix, symmetric = TRUE, only.values = TRUE)$values
  diagnosticos_g <- data.frame(
    Diagnostico = c(
      "Indivíduos", "Assimetria máxima", "Menor autovalor",
      "Maior autovalor", "Autovalores positivos (> 1e-8)"
    ),
    Valor = c(
      nrow(resultado_gblup$relationship_matrix),
      max(abs(resultado_gblup$relationship_matrix - t(resultado_gblup$relationship_matrix))),
      min(autovalores), max(autovalores), sum(autovalores > 1e-8)
    )
  )
  print(tabela_relatorio(diagnosticos_g, "Diagnósticos da matriz genômica"))
}
```

O mapa de calor mostra a matriz completa na ordem da tabela fenotípica. É uma
descrição da estrutura; o desempenho é avaliado apenas com fenótipos retidos.

```{r relationship-heatmap-pt, echo=FALSE, fig.height=8}
if (!is.null(resultado_gblup) && !is.null(objeto)) {
  g_long <- as.data.frame(as.table(resultado_gblup$relationship_matrix))
  names(g_long) <- c("Individuo_1", "Individuo_2", "Relacionamento")
  g_long$Individuo_1 <- factor(g_long$Individuo_1, levels = objeto$ids)
  g_long$Individuo_2 <- factor(g_long$Individuo_2, levels = rev(objeto$ids))
  print(
    ggplot2::ggplot(g_long, ggplot2::aes(x = Individuo_1, y = Individuo_2, fill = Relacionamento)) +
      ggplot2::geom_raster() +
      ggplot2::scale_fill_gradient2(low = "#B2182B", mid = "white", high = "#2166AC") +
      ggplot2::labs(x = NULL, y = NULL, fill = "G", title = "Matriz de relacionamento genômico") +
      tema_relatorio() +
      ggplot2::theme(axis.text = ggplot2::element_blank(), axis.ticks = ggplot2::element_blank())
  )
}
```

## Componentes de variância e predição

Como $\mathbf{G}$ é escalada pela variância de frequência alélica, `Vu` estima
diretamente a variância genômica aditiva. A herdabilidade genômica é
$\sigma_a^2/(\sigma_a^2+\sigma_e^2)$.

```{r gblup-variance-table-pt, results='asis'}
if (!is.null(resultado_gblup)) {
  print(tabela_relatorio(
    resultado_gblup$full_model_summary,
    "Componentes de variância do GBLUP"
  ))
}
```

```{r gblup-metrics-pt, results='asis'}
if (!is.null(resultado_gblup)) {
  resumo_gblup <- resumir_metricas_folds(resultado_gblup$fold_metrics)
  print(tabela_relatorio(resumo_gblup, "Desempenho do GBLUP por fold"))
}
```

```{r gblup-prediction-plot-pt, echo=FALSE, fig.height=10}
if (!is.null(resultado_gblup)) {
  print(
    ggplot2::ggplot(resultado_gblup$predictions, ggplot2::aes(x = Observed, y = Predicted)) +
      ggplot2::geom_abline(slope = 1, intercept = 0, linetype = 2, color = "grey55") +
      ggplot2::geom_point(color = "#2166AC", alpha = 0.7, size = 1.5) +
      ggplot2::facet_wrap(~ Trait, scales = "free", ncol = 2) +
      ggplot2::labs(
        x = "Observado", y = "Predição fora da amostra",
        title = "Predições GBLUP fora da amostra"
      ) +
      tema_relatorio()
  )
}
```

[Próxima: comparação dos modelos](05_model_comparison_pt.html)
