---
title: "Comparação dos modelos, seleção genômica e resultados"
author:
  - Costa, W. G.^[Weverton Gomes da Costa, Pós-Doutorando, Departamento de Estatística - Universidade Federal de Viçosa, weverton.costa@ufv.br]
date: "`r Sys.Date()`"
site: workflowr::wflow_site
url: https://wevertongomescosta.github.io/Bayesian-ridge-regression-papaya/
bibliography: ../REFERENCES.bib
link-citations: true
output:
  workflowr::wflow_html:
    toc: true
    toc_depth: 3
    toc_float: true
    code_download: true
    code_folding: show
editor_options:
  chunk_output_type: console
github-repo: WevertonGomesCosta/Bayesian-ridge-regression-papaya
---

```{r setup, include=FALSE}
knitr::opts_chunk$set(
  echo = TRUE,
  warning = FALSE,
  message = FALSE,
  cache = FALSE,
  fig.align = "center",
  out.width = "100%"
)
```

## 1. Objetivo

A partir das predições, métricas e diagnósticos obtidos no Módulo 03, este
módulo analítico final avança continuamente de **evidência para decisão e
interpretação**.

Em vez de derivar todas as quantidades primeiro e apresentá-las depois em uma
página separada, cada resultado é mostrado e interpretado imediatamente após
seu cálculo. A sequência analítica é:

**desempenho preditivo OOF → suporte por DIC → seleção do método por
característica → diagnósticos dos métodos selecionados → valores genômicos OOF
→ rankings exploratórios → recorrência entre características → interpretação
final.**

O módulo deriva o desempenho preditivo OOF agrupado, o suporte relativo
derivado do DIC, o método selecionado por característica, a estabilidade entre
folds, o tempo computacional, o análogo de herdabilidade baseado em marcadores
no RR-BLUP/BRR, os valores genômicos OOF, os rankings orientados, a seleção
proporcional, a recorrência entre características e as associações entre
escores genômicos cross-fitted.

A direção de melhoramento é definida antes do ranking: aumentar MMCOM, PRODCOM,
CF, DF, EP, FFC, FFP e SS; diminuir PRODEF e DCI. Os rankings permanecem
exploratórios e usam valores genômicos OOF cross-fitted, e não valores
genéticos finais provenientes de um reajuste com todos os dados.

## 2. Pacotes e resultados do ajuste dos modelos

### 2.1 Pacotes utilizados

Os pacotes utilizados têm funções distintas nesta etapa:

- `dplyr`: agrupamento, junção, ordenação e resumo das tabelas de resultados;
- `tidyr`: reorganização de tabelas entre formatos longo e largo;
- `ggplot2`: construção do diagnóstico gráfico da regra de seleção;
- `ggthemes`: aplicação do tema e da escala de cores GDocs;
- `knitr`: formatação de tabelas em documentos R Markdown;
- `here`: construção de caminhos relativos ao projeto.

```{r packages, warning=FALSE, message=FALSE}
library(dplyr) # Agrupamento, junção e resumo de tabelas.
library(tidyr)   # Reorganização entre formatos longo e largo.
library(ggplot2) # Construção de gráficos diagnósticos.
library(ggthemes) # Aplicação do tema e da escala GDocs.
library(knitr)   # Formatação de tabelas em documentos R Markdown.
library(here)  # Construção de caminhos relativos ao projeto.
```

```{r formatacao-tabelas, include=FALSE}
tabela_html <- function(x, caption = NULL, digits = getOption("digits"), col.names = NA) {
  tabela <- knitr::kable(
    x,
    format = "html",
    caption = caption,
    digits = digits,
    col.names = col.names,
    table.attr = paste0(
      'class="table table-striped table-hover" ',
      'style="width:100%; margin-bottom:0;"'
    )
  )
  knitr::asis_output(
    paste0(
      '<div style="width:100%; overflow-x:auto; margin-bottom:1.25rem;">',
      tabela,
      '</div>'
    )
  )
}
```

### 2.2 Objetos de entrada

O módulo usa dois objetos consolidados: `matrices_object.rds`, que fornece fenótipos, metadados e definições do Módulo 02, e `models_object.rds`, que fornece métricas por fold, predições OOF e diagnósticos MCMC do Módulo 03. Durante a derivação, nenhum diretório de saída é criado; `output/results/m04/` é preparado somente na Seção 13, imediatamente antes da persistência dos resultados.

```{r inputs}
matrices_object <- readRDS(
  here("output", "matrices", "matrices_object.rds")
)

models_object <- readRDS(
  here("output", "models", "models_object.rds")
)

metrics <- models_object$metrics_by_fold
predictions <- models_object$predictions
convergence <- models_object$convergence_diagnostics

traits <- colnames(matrices_object$phenotypes)
methods <- models_object$settings$methods
```

### 2.3 Rótulos de apresentação e padrão gráfico

Os cálculos mantêm os códigos dos métodos armazenados nos objetos analíticos.
Os rótulos legíveis e o tema gráfico definidos abaixo afetam somente a
apresentação e não modificam nenhuma quantidade científica.

```{r presentation-style}
method_labels <- c(
  RRBLUP = "RR-BLUP/BRR",
  BayesA = "BayesA",
  BayesB = "BayesB",
  BayesB2 = "BayesB2",
  BayesC = "BayesC",
  BL = "Lasso Bayesiano",
  GBLUP = "GBLUP"
)

selection_objective_labels <- c(
  increase = "Aumentar",
  decrease = "Diminuir"
)

project_theme <- theme_gdocs() +
  theme(
    legend.position = "bottom",
    strip.text = element_text(face = "bold"),
    plot.title = element_text(face = "bold")
  )
```

## 3. Desempenho preditivo OOF

### 3.1 Escopo da avaliação OOF

As estimativas OOF herdam o desenho estratificado por família dos Módulos 02
e 03. Elas quantificam a predição dentro da população de melhoramento
representada e não estimam a generalização para famílias inteiramente novas.

As métricas principais são recalculadas com as 150 predições OOF
de cada combinação característica × método. Cada indivíduo contribui uma única
predição OOF para cada método.

### 3.2 Desempenho agrupado e variação entre folds

Para cada característica × método, correlação, RMSE, MAE, viés e inclinação são calculados sobre as 150 predições OOF. O p-valor bicaudal associado à correlação de Pearson é mantido apenas como medida nominal e descritiva, pois os conjuntos de treinamento se sobrepõem entre folds.

```{r pooled-oof-metrics}
# Combina as predições OOF e calcula as métricas preditivas agregadas por característica e método.
pooled_metrics <- predictions |>
  group_by(Trait, Method) |>
  summarise(
    N = n(),
    r = cor(Observed, Predicted),
    RMSE = sqrt(mean((Observed - Predicted)^2)),
    MAE = mean(abs(Observed - Predicted)),
    Bias = mean(Predicted - Observed),
    Slope = cov(Observed, Predicted) / var(Predicted),
    .groups = "drop"
  ) |>
  mutate(
    t_value = r * sqrt((N - 2) / (1 - r^2)),
    p_value = 2 * pt(abs(t_value), df = N - 2, lower.tail = FALSE)
  ) |>
  select(-t_value)

# Resume os resultados no objeto `fold_summary`.
fold_summary <- metrics |>
  group_by(Trait, Method) |>
  summarise(
    Mean_DIC = mean(DIC),
    SD_DIC = sd(DIC),
    Mean_fold_r = mean(Correlation),
    SD_fold_r = sd(Correlation),
    Mean_fold_RMSE = mean(RMSE),
    SD_fold_RMSE = sd(RMSE),
    Mean_fold_MAE = mean(MAE),
    SD_fold_MAE = sd(MAE),
    .groups = "drop"
  )
```

Há duas escalas de resumo nesta seção. `pooled_metrics` reúne as 150 predições OOF e fornece o desempenho global de cada característica × método; essa correlação agrupada é a referência principal para ordenar os vencedores preditivos. `fold_summary` preserva a variação entre os cinco folds e é usado posteriormente para avaliar estabilidade e construir as tolerâncias descritivas da regra de um erro-padrão.

Os p-valores da correlação de Pearson são mantidos como medidas nominais e descritivas porque os conjuntos de treinamento se sobrepõem entre folds. Eles são apresentados como contexto e não são usados para definir a elegibilidade para seleção genômica.

## 4. DIC e suporte relativo dos métodos

### 4.1 Suporte relativo derivado do DIC

Seguindo a lógica utilizada no estudo de referência [@silva2021brrguava], a
diferença em relação ao menor DIC médio de cada característica é convertida em
pesos relativos:

\[
\Delta_j=\overline{DIC}_j-\min_k(\overline{DIC}_k),
\]

\[
Wprob_j=\frac{\exp(-\Delta_j/2)}{\sum_k\exp(-\Delta_k/2)},
\qquad
ER_j=\frac{Wprob_{\max}}{Wprob_j}.
\]

`Wprob` é utilizado aqui como um peso de suporte relativo derivado do DIC.
Ele não é interpretado como uma probabilidade posterior calibrada de um modelo.

A implementação usa a forma logarítmica dos pesos antes da normalização para melhorar a estabilidade numérica sem alterar as razões relativas. `Wprob` soma 1 dentro de cada característica e `ER` expressa o suporte relativo em relação ao método de maior peso.

```{r model-comparison}
# Integra desempenho por fold e DIC para construir as medidas usadas na comparação dos métodos.
model_comparison <- pooled_metrics |>
  left_join(fold_summary, by = c("Trait", "Method")) |>
  group_by(Trait) |>
  mutate(
    Delta_DIC = Mean_DIC - min(Mean_DIC),
    log_weight = -0.5 * Delta_DIC,
    stable_weight = exp(log_weight - max(log_weight)),
    Wprob = stable_weight / sum(stable_weight),
    # Calcula a razão de evidência relativa ao método de maior Wprob em cada característica.
    ER = max(Wprob) / Wprob
  ) |>
  ungroup() |>
  select(
    Trait, Method, Mean_DIC, SD_DIC, Delta_DIC, Wprob, ER,
    N, r, p_value, RMSE, MAE, Bias, Slope,
    Mean_fold_r, SD_fold_r, Mean_fold_RMSE, SD_fold_RMSE,
    Mean_fold_MAE, SD_fold_MAE
  ) |>
  arrange(match(Trait, traits), Delta_DIC)
```

### 4.2 Diagnóstico da normalização de `Wprob`

A normalização pode ser inspecionada diretamente por característica. A soma dos sete pesos deve permanecer numericamente igual a 1, enquanto o melhor método por DIC tem `ER = 1`. Esta tabela é apenas um diagnóstico visível da transformação já definida acima.

```{r wprob-diagnostic}
model_comparison |>
  group_by(Trait) |>
  summarise(
    Sum_Wprob = sum(Wprob),
    Maximum_Wprob = max(Wprob),
    Minimum_ER = min(ER),
    .groups = "drop"
  ) |>
  tabela_html(
    digits = 8,
    caption = "Diagnóstico da normalização dos pesos derivados do DIC",
    col.names = c(
      "Característica", "Soma de Wprob",
      "Maior Wprob", "Menor ER"
    )
  )
```

### 4.3 Relação entre ajuste Bayesiano e desempenho preditivo

`model_comparison` reúne, para cada característica e método, desempenho OOF e suporte relativo derivado do DIC. As medidas de DIC são comparáveis apenas dentro da mesma característica e não substituem a evidência preditiva.

Na comparação conjunta, métodos com DIC próximos podem apresentar desempenhos OOF diferentes e o método de maior `Wprob` não precisa ser o de maior correlação preditiva. Por isso, ajuste Bayesiano e capacidade preditiva permanecem critérios complementares, não intercambiáveis.

### 4.4 Comparação visual do desempenho preditivo OOF

A correlação OOF agrupada é a principal referência visual para a comparação
preditiva. A linha horizontal em zero separa associação positiva de não
positiva. As barras representam estimativas pontuais e não intervalos de
incerteza.

```{r predictive-correlation-figure, fig.width=13, fig.height=10, fig.alt="Gráfico de barras em painéis comparando as correlações preditivas OOF agrupadas dos sete métodos de predição genômica nas dez características, com referência horizontal em zero."}
# Ordena os métodos e constrói o gráfico de correlação OOF por característica.
predictive_plot <- model_comparison |>
  mutate(Method = factor(Method, levels = methods)) |>
  ggplot(aes(x = Method, y = r, fill = Method)) +
  geom_hline(yintercept = 0, linetype = 2, linewidth = 0.4) +
  geom_col(width = 0.75) +
  facet_wrap(~ Trait, scales = "fixed", ncol = 2) +
  scale_fill_gdocs(
    breaks = methods,
    labels = method_labels
  ) +
  scale_x_discrete(labels = method_labels) +
  labs(
    x = NULL,
    y = "Correlação OOF",
    fill = "Método",
    title = "Capacidade preditiva dos sete métodos"
  ) +
  project_theme +
  theme(axis.text.x = element_text(angle = 45, hjust = 1))

predictive_plot
```


A magnitude preditiva e a ordenação dos métodos variam entre características.
Por isso, o fluxo não define um único método globalmente superior; a seleção
permanece específica por característica e continua com as evidências
complementares de DIC e diagnóstico.

### 4.5 Comparação conjunta do desempenho preditivo e do DIC

A tabela abaixo coloca lado a lado as fontes complementares de evidência. As
quantidades derivadas do DIC são comparadas somente dentro da mesma
característica, enquanto a correlação OOF mantém sua interpretação preditiva.
O p-valor nominal é apresentado apenas como contexto e não define a
elegibilidade dos rankings.

```{r model-comparison-table}
# DISPLAY-ONLY START
model_comparison_display <- model_comparison |>
  mutate(Method_label = unname(method_labels[Method])) |>
  transmute(
    Trait,
    Method,
    Method_label,
    DIC = sprintf("%.2f", Mean_DIC),
    Delta_DIC = sprintf("%.2f", Delta_DIC),
    Wprob = sprintf("%.3f", Wprob),
    ER = sprintf("%.3f", ER),
    r = sprintf("%.3f", r),
    p_value = if_else(
      p_value < 0.001,
      "<0.001",
      sprintf("%.3f", p_value)
    )
  ) |>
  arrange(match(Trait, traits), match(Method, methods))

tabela_html(
  model_comparison_display |>
    select(Trait, Method_label, DIC, Delta_DIC, Wprob, ER, r, p_value),
  caption = "Comparação dos sete métodos por característica",
  col.names = c("Característica", "Método", "DIC", "Delta DIC", "Wprob", "ER", "r", "p-valor")
)
# DISPLAY-ONLY END
```

## 5. Seleção do método por característica

A seleção é específica por característica e hierárquica: evidência preditiva, suporte por DIC e diagnósticos MCMC monitorados permanecem separados, em vez de serem combinados em um único escore.

A hierarquia de seleção é aplicada da mesma forma a cada característica e pode ser lida como um único algoritmo de cinco passos:

1. identificar separadamente o vencedor preditivo OOF e o vencedor por DIC;
2. definir o conjunto preditivamente competitivo, exigindo simultaneamente as tolerâncias descritivas de um erro-padrão para `Mean_fold_r` e `Mean_fold_RMSE`;
3. classificar como candidato automático apenas o método que também satisfaça `Delta_DIC <= 2` e não apresente flags nos diagnósticos MCMC monitorados;
4. entre os candidatos automáticos, priorizar RR-BLUP; se RR-BLUP não estiver nesse conjunto, ordenar os demais por correlação OOF agrupada, RMSE, MAE e DIC;
5. se não existir candidato automático, manter o vencedor preditivo como escolha provisória para revisão; em seguida, anexar as métricas do método escolhido e calcular `Predictive_loss` apenas como diagnóstico descritivo.

Os blocos seguintes implementam esses cinco passos e preservam separadamente evidência preditiva, ajuste por DIC e diagnósticos MCMC.

### 5.1 Vencedores preditivo e por DIC

Primeiro são identificados, separadamente, o método com melhor desempenho preditivo OOF e o método com menor DIC médio em cada característica.

O limite `Delta_DIC <= 2` é a regra operacional adotada para considerar ajustes com DIC semelhante; ele não representa um teste formal. O número de folds não é redefinido neste módulo: `N_FOLDS` é recuperado do objeto do Módulo 02 e entra apenas no cálculo das tolerâncias descritivas de um erro-padrão.

```{r selection-winners}
# Usa Delta_DIC <= 2 como limite operacional de similaridade de ajuste.
DIC_COMPETITIVE_THRESHOLD <- 2
# Recupera os cinco folds do Módulo 02 para calcular as tolerâncias descritivas de um erro-padrão.
N_FOLDS <- matrices_object$settings$n_folds

# Melhor combinação de correlação, RMSE, MAE e DIC para cada característica.
predictive_winners <- model_comparison |>
  group_by(Trait) |>
  arrange(desc(r), RMSE, MAE, Mean_DIC, .by_group = TRUE) |>
  slice(1L) |>
  ungroup() |>
  transmute(
    Trait,
    Predictive_winner = Method,
    Predictive_winner_r = r,
    Predictive_winner_p_value = p_value,
    Predictive_winner_RMSE = RMSE,
    Predictive_winner_MAE = MAE
  )

# Método com o menor DIC médio para cada característica.
dic_winners <- model_comparison |>
  group_by(Trait) |>
  arrange(Mean_DIC, desc(r), RMSE, MAE, .by_group = TRUE) |>
  slice(1L) |>
  ungroup() |>
  transmute(
    Trait,
    DIC_winner = Method,
    Minimum_DIC = Mean_DIC,
    DIC_winner_Wprob = Wprob
  )
```

Os vencedores preditivo e por DIC são preservados separadamente. Discordância entre eles não é tratada como erro, pois desempenho preditivo e ajuste–complexidade respondem a critérios diferentes.

### 5.2 Diagnósticos MCMC por característica e método

Os diagnósticos das cadeias são resumidos antes de definir o conjunto de
métodos elegíveis para escolha.

```{r selection-convergence-summary}
convergence_by_trait_method <- convergence |>
  group_by(Trait, Method) |>
  summarise(
    Runs = n_distinct(Run_id),
    Parameters_reviewed = n(),
    Parameters_flagged = sum(Review_flag),
    Runs_with_flags = n_distinct(Run_id[Review_flag]),
    Minimum_ESS = min(Effective_sample_size, na.rm = TRUE),
    Maximum_absolute_Geweke = max(abs(Geweke_Z), na.rm = TRUE),
    .groups = "drop"
  )
```

`convergence_by_trait_method` resume os dois diagnósticos escalares monitorados por ajuste no Módulo 03. `Parameters_flagged = 0` indica apenas ausência de flags nessas quantidades e não prova convergência de todos os efeitos de marcador.

### 5.3 Conjunto competitivo

Os passos 2 e 3 são implementados aqui. A competitividade preditiva exige simultaneamente as tolerâncias de um erro-padrão para correlação e RMSE: a primeira usa o desvio-padrão entre folds do método com maior `Mean_fold_r`, e a segunda usa o método com menor `Mean_fold_RMSE`, ambas divididas por `sqrt(5)`. Em seguida, `Delta_DIC <= 2` e a ausência de flags nos diagnósticos monitorados definem o candidato automático. Como os conjuntos de treinamento se sobrepõem entre folds, essas tolerâncias são descritivas e não erros-padrão inferenciais de amostras independentes.

```{r selection-competitive-set}
# Combina desempenho, DIC e diagnósticos MCMC para definir o conjunto competitivo de cada característica.
model_selection_support <- model_comparison |>
  left_join(
    convergence_by_trait_method,
    by = c("Trait", "Method")
  ) |>
  left_join(
    predictive_winners |>
      select(Trait, Predictive_winner),
    by = "Trait"
  ) |>
  group_by(Trait) |>
  mutate(
    # Referências para a regra de um erro-padrão.
    Best_mean_fold_r = max(Mean_fold_r, na.rm = TRUE),
    Best_mean_fold_r_SE =
      SD_fold_r[which.max(Mean_fold_r)] / sqrt(N_FOLDS),
    Best_mean_fold_RMSE = min(Mean_fold_RMSE, na.rm = TRUE),
    Best_mean_fold_RMSE_SE =
      SD_fold_RMSE[which.min(Mean_fold_RMSE)] / sqrt(N_FOLDS),

    # Competitividade preditiva.
    Within_one_SE_r =
      Mean_fold_r >= Best_mean_fold_r - Best_mean_fold_r_SE,
    Within_one_SE_RMSE =
      Mean_fold_RMSE <= Best_mean_fold_RMSE + Best_mean_fold_RMSE_SE,
    Predictively_competitive =
      Within_one_SE_r & Within_one_SE_RMSE,

    # Suporte complementar por DIC e convergência.
    DIC_competitive_threshold = DIC_COMPETITIVE_THRESHOLD,
    DIC_competitive = Delta_DIC <= DIC_COMPETITIVE_THRESHOLD,
    Competitive_for_selection =
      Predictively_competitive & DIC_competitive,
    Convergence_review = Parameters_flagged > 0,
    Automatic_candidate =
      Competitive_for_selection & !Convergence_review,

    # Resumo do conjunto de candidatos em cada característica.
    Competitive_set_n = sum(Competitive_for_selection),
    Automatic_candidate_n = sum(Automatic_candidate),
    RRBLUP_competitive = any(
      Method == "RRBLUP" & Competitive_for_selection
    ),
    RRBLUP_automatic_candidate = any(
      Method == "RRBLUP" & Automatic_candidate
    ),
    Automatic_selection_available = any(Automatic_candidate),

    # RR-BLUP recebe prioridade apenas dentro do conjunto automático.
    Selection_priority = case_when(
      Automatic_candidate & Method == "RRBLUP" ~ 1L,
      Automatic_candidate ~ 2L,
      TRUE ~ 3L
    )
  ) |>
  ungroup() |>
  arrange(
    match(Trait, traits),
    Selection_priority,
    desc(r),
    RMSE,
    MAE,
    Mean_DIC
  )
```

`Automatic_candidate = TRUE` exige simultaneamente competitividade preditiva, `Delta_DIC <= 2` e ausência de flags nos diagnósticos monitorados.

A tabela seguinte torna visíveis os limites derivados da regra e o tamanho dos conjuntos produzidos em cada característica. Ela não adiciona critérios à decisão.

```{r competitive-set-diagnostic}
model_selection_support |>
  group_by(Trait) |>
  summarise(
    Minimum_competitive_mean_r =
      first(Best_mean_fold_r - Best_mean_fold_r_SE),
    Maximum_competitive_mean_RMSE =
      first(Best_mean_fold_RMSE + Best_mean_fold_RMSE_SE),
    Predictively_competitive_n = sum(Predictively_competitive),
    DIC_and_predictive_competitive_n = sum(Competitive_for_selection),
    Automatic_candidate_n = first(Automatic_candidate_n),
    RRBLUP_automatic_candidate = first(RRBLUP_automatic_candidate),
    .groups = "drop"
  ) |>
  tabela_html(
    digits = 4,
    caption = "Limites e tamanhos do conjunto competitivo por característica",
    col.names = c(
      "Característica", "r médio mínimo", "RMSE médio máximo",
      "Competitivos preditivos", "Competitivos + DIC",
      "Candidatos automáticos", "RR-BLUP candidato automático"
    )
  )
```

### 5.4 Escolha do método

Os passos 4 e 5 são implementados aqui. RR-BLUP recebe prioridade somente dentro do conjunto de candidatos automáticos como escolha explícita de parcimônia e referência de contração homogênea, sem implicar superioridade estatística universal. Na ausência de RR-BLUP nesse conjunto, os demais candidatos seguem a ordem `r`, RMSE, MAE e DIC; se não houver candidato automático, o vencedor preditivo é preservado provisoriamente para revisão.


```{r selection-choice}
# Melhor candidato automático em cada característica.
automatic_selections <- model_selection_support |>
  filter(Automatic_candidate) |>
  group_by(Trait) |>
  arrange(
    Selection_priority,
    desc(r),
    RMSE,
    MAE,
    Mean_DIC,
    .by_group = TRUE
  ) |>
  slice(1L) |>
  ungroup() |>
  transmute(
    Trait,
    Automatic_selected_method = Method
  )

# Escolha final antes de anexar as métricas do método selecionado.
# Aplica a prioridade do RR-BLUP dentro do conjunto automático e define o método selecionado.
selection_spec <- predictive_winners |>
  select(Trait, Predictive_winner) |>
  left_join(automatic_selections, by = "Trait") |>
  mutate(
    Selected_method = coalesce(
      Automatic_selected_method,
      Predictive_winner
    )
  ) |>
  select(Trait, Selected_method, Predictive_winner) |>
  left_join(
    model_selection_support |>
      select(
        Trait,
        Method,
        Automatic_selection_available,
        Automatic_candidate_n,
        Competitive_set_n,
        RRBLUP_competitive,
        RRBLUP_automatic_candidate,
        Convergence_review
      ),
    # Associa o método selecionado à tabela de suporte para anexar os indicadores usados na decisão.
    by = c("Trait", "Selected_method" = "Method")
  ) |>
  mutate(
    RRBLUP_preference_applied =
      Selected_method == "RRBLUP" &
      Predictive_winner != "RRBLUP" &
      RRBLUP_automatic_candidate,
    Selection_requires_review =
      !Automatic_selection_available | Convergence_review,
    Selection_status = case_when(
      Selection_requires_review ~ "provisional_review_required",
      TRUE ~ "rule_based_selected"
    ),
    Decision_code = case_when(
      Selection_requires_review ~
        "predictive_winner_provisional_review_required",
      Selected_method == "RRBLUP" &
        RRBLUP_preference_applied ~
        "rrblup_preferred_among_competitive_models",
      Selected_method == "RRBLUP" &
        Predictive_winner == "RRBLUP" ~
        "rrblup_best_predictive_model",
      TRUE ~ "best_non_rrblup_competitive_model"
    ),
    Operational_competitive_set_rule =
      "one_se_r_and_rmse_plus_delta_dic_le_2"
  ) |>
  select(-Predictive_winner, -Convergence_review) |>
  arrange(match(Trait, traits))

```

`selection_spec` registra o resultado da hierarquia. `rule_based_selected` indica que a regra pôde ser aplicada; `provisional_review_required` identifica uma escolha preservada apenas para revisão.

### 5.5 Desempenho dos métodos selecionados

As métricas e os diagnósticos do método efetivamente selecionado são então
extraídos da tabela de suporte.

```{r selected-performance}
# Extrai métricas preditivas, DIC e diagnósticos do método selecionado em cada característica.
selected_performance <- model_selection_support |>
  inner_join(
    selection_spec |>
      select(Trait, Selected_method),
    by = "Trait"
  ) |>
  # Restringe os dados às observações relevantes nesta etapa.
  filter(Method == Selected_method) |>
  transmute(
    Trait,
    Selected_method,
    r,
    p_value,
    RMSE,
    MAE,
    Bias,
    Slope,
    Mean_DIC,
    Delta_DIC,
    Wprob,
    ER,
    Mean_fold_r,
    SD_fold_r,
    Mean_fold_RMSE,
    SD_fold_RMSE,
    Within_one_SE_r,
    Within_one_SE_RMSE,
    Predictively_competitive,
    DIC_competitive,
    Competitive_for_selection,
    Automatic_candidate,
    Competitive_set_n,
    Automatic_candidate_n,
    RRBLUP_competitive,
    RRBLUP_automatic_candidate,
    Parameters_flagged,
    Runs_with_flags,
    Minimum_ESS,
    Maximum_absolute_Geweke,
    Convergence_review
  )
```

`selected_performance` preserva, para cada característica, as métricas OOF, DIC e diagnósticos correspondentes ao método efetivamente selecionado.

### 5.6 Mapa diagnóstico da regra de seleção

O gráfico posiciona os sete métodos de cada característica pelas duas quantidades usadas para definir competitividade preditiva entre folds. As linhas pontilhadas mostram os limites de um erro-padrão; métodos à direita da linha vertical e abaixo da linha horizontal satisfazem a parte preditiva da regra. A forma do ponto informa se, além disso, `Delta_DIC <= 2` e os diagnósticos MCMC permitem classificá-lo como candidato automático.

```{r selection-rule-map, fig.width=10, fig.height=8, fig.alt="Painéis por característica com correlação média entre folds no eixo horizontal, RMSE médio no eixo vertical, limites pontilhados de um erro-padrão e métodos coloridos; a forma indica se o método é candidato automático."}
selection_rule_boundaries <- model_selection_support |>
  distinct(
    Trait, Best_mean_fold_r, Best_mean_fold_r_SE,
    Best_mean_fold_RMSE, Best_mean_fold_RMSE_SE
  )

model_selection_support |>
  mutate(
    Automatic_candidate_label = factor(
      Automatic_candidate,
      levels = c(FALSE, TRUE),
      labels = c("Não", "Sim")
    )
  ) |>
  ggplot(
    aes(
      x = Mean_fold_r,
      y = Mean_fold_RMSE,
      color = Method,
      shape = Automatic_candidate_label
    )
  ) +
  geom_vline(
    data = selection_rule_boundaries,
    aes(xintercept = Best_mean_fold_r - Best_mean_fold_r_SE),
    linetype = 2,
    linewidth = 0.5,
    inherit.aes = FALSE
  ) +
  geom_hline(
    data = selection_rule_boundaries,
    aes(yintercept = Best_mean_fold_RMSE + Best_mean_fold_RMSE_SE),
    linetype = 2,
    linewidth = 0.5,
    inherit.aes = FALSE
  ) +
  geom_point(size = 2.4, alpha = 0.8) +
  facet_wrap(~ Trait, scales = "free", ncol = 2) +
  scale_color_gdocs(name = "Método") +
  labs(
    x = "Correlação média entre folds",
    y = "RMSE médio entre folds",
    shape = "Candidato automático",
    title = "Competitividade preditiva e candidatos automáticos",
    subtitle = "As linhas pontilhadas representam as tolerâncias descritivas de um erro-padrão",
    caption = "A forma 'Sim' exige também Delta DIC <= 2 e ausência de flags nos diagnósticos MCMC monitorados."
  ) +
  theme_gdocs() +
  theme(legend.position = "top")
```

O mapa é diagnóstico: ele mostra como a regra classifica os métodos, mas não transforma as tolerâncias entre folds em testes formais de equivalência.

### 5.7 Resultado final da seleção e evidência preditiva

Por fim, são reunidos o método selecionado, os vencedores preditivo e por DIC, a
direção OOF e uma classe nominal do sinal de cada característica. A classe
nominal é apresentada apenas para tornar explícitas correlações positivas fracas; ela não é usada como filtro de seleção. A fronteira $r > 0$ separa apenas a direção preditiva positiva da não positiva; não constitui teste de significância nem limiar mínimo de utilidade preditiva.

A quantidade `Predictive_loss` registra a diferença entre a correlação OOF agrupada do vencedor preditivo e a correlação OOF agrupada do método efetivamente selecionado:

\[
\mathrm{Predictive\_loss}
=
r_{\mathrm{vencedor\ preditivo}}
-
r_{\mathrm{método\ selecionado}}.
\]

Assim, `Predictive_loss = 0` indica que o método selecionado também é o vencedor preditivo, enquanto um valor positivo quantifica quanto de correlação OOF agrupada foi cedido pela regra hierárquica de seleção. Essa quantidade não é uma função de perda usada no ajuste dos modelos, não combina RMSE ou DIC e não constitui um novo critério de seleção; é apenas um diagnóstico descritivo da diferença de desempenho preditivo.

```{r final-model-selection}
# Reúne método selecionado, vencedores preditivo e por DIC e evidência OOF em uma tabela final por característica.
model_selection <- selection_spec |>
  left_join(
    selected_performance,
    # Junta o desempenho do método escolhido usando característica e método como chaves.
    by = c("Trait", "Selected_method")
  ) |>
  left_join(predictive_winners, by = "Trait") |>
  left_join(dic_winners, by = "Trait") |>
  mutate(
    # Quantifica a diferença de correlação OOF entre o vencedor preditivo e o método selecionado.
    Predictive_loss = Predictive_winner_r - r,
    Predictive_winner_agrees =
      Selected_method == Predictive_winner,
    DIC_winner_agrees =
      Selected_method == DIC_winner,
    # Usa zero apenas como fronteira de direção; r > 0 não implica significância ou utilidade mínima.
    OOF_predictive_direction = if_else(
      r > 0,
      "positive",
      "nonpositive"
    ),
    # Mantém p < 0,05 somente como classe nominal descritiva, sem filtrar os rankings.
    OOF_nominal_signal = case_when(
      r > 0 & p_value < 0.05 ~ "positive_nominal_p_lt_0.05",
      r > 0 ~ "positive_nominal_p_ge_0.05",
      TRUE ~ "nonpositive"
    )
  ) |>
  arrange(match(Trait, traits))


# Conta quantas características apresentam correlação OOF positiva ou não positiva.
oof_direction_summary <- model_selection |>
  count(OOF_predictive_direction, name = "Traits") |>
  arrange(OOF_predictive_direction)
```

Esta é a tabela principal de decisão por característica. Além do método selecionado, ela preserva os vencedores preditivo e por DIC, mostra `Predictive_loss` como diagnóstico descritivo, registra se a preferência por RR-BLUP foi aplicada e explicita a direção e a força nominal do sinal OOF.

```{r model-selection-table}
# DISPLAY-ONLY START
model_selection_display <- model_selection |>
  transmute(
    Trait,
    Selected_method,
    Predictive_winner,
    DIC_winner,
    r = sprintf("%.3f", r),
    p_value = if_else(
      p_value < 0.001,
      "<0.001",
      sprintf("%.3f", p_value)
    ),
    RMSE = sprintf("%.3f", RMSE),
    Mean_DIC = sprintf("%.2f", Mean_DIC),
    Delta_DIC = sprintf("%.2f", Delta_DIC),
    Predictive_loss = sprintf("%.3f", Predictive_loss),
    RRBLUP_preference_applied,
    Selection_status,
    OOF_predictive_direction,
    OOF_nominal_signal
  )

tabela_html(
  model_selection_display,
  caption = "Método selecionado por característica",
  col.names = c("Característica", "Método selecionado", "Vencedor preditivo", "Vencedor por DIC", "r", "p-valor", "RMSE", "DIC médio", "Delta DIC", "Perda preditiva", "Preferência por RR-BLUP aplicada", "Status da seleção", "Direção preditiva OOF", "Sinal nominal OOF")
)
# DISPLAY-ONLY END
```

O resumo de direção conta quantas características terminam com correlação OOF positiva ou não positiva para o método selecionado. Ele não classifica magnitude, utilidade prática ou significância.

```{r oof-direction-table}
tabela_html(
  oof_direction_summary,
  caption = "Direção preditiva OOF das características",
  col.names = c("Direção preditiva OOF", "Características")
)
```

## 6. Estabilidade entre folds dos métodos selecionados

As métricas por fold dos métodos selecionados são derivadas aqui e visualizadas imediatamente abaixo. Mudanças de sinal e dispersão entre folds são diagnósticos descritivos; com apenas cinco folds sobrepostos, não constituem teste formal de heterogeneidade.

```{r selected-fold-diagnostics}
selected_fold_diagnostics <- metrics |>
  inner_join(
    selection_spec |> select(Trait, Selected_method),
    by = c("Trait" = "Trait", "Method" = "Selected_method")
  ) |>
  transmute(Trait, Fold, Method, Correlation, RMSE, MAE) |>
  arrange(match(Trait, traits), Fold)
```


### 6.1 Estabilidade visual entre folds

Cada painel apresenta as cinco correlações de validação do método selecionado.
Mudanças de sinal ou amplitudes elevadas indicam instabilidade descritiva.
Como os conjuntos de treinamento se sobrepõem e existem apenas cinco folds, a
figura não constitui teste formal de heterogeneidade nem intervalo de
confiança.

```{r selected-fold-figure, fig.width=12, fig.height=10, fig.alt="Gráfico em painéis mostrando as cinco correlações de validação por fold do método selecionado para cada característica, como diagnóstico descritivo de estabilidade entre folds."}
# Acrescenta rótulos aos resultados por fold e constrói a figura de estabilidade do método selecionado.
fold_stability_display <- selected_fold_diagnostics |>
  mutate(
    Method_label = unname(method_labels[Method]),
    Facet = paste0(Trait, " — ", Method_label)
  )

# Constrói o gráfico da correlação preditiva observada em cada fold para o método selecionado.
fold_stability_plot <- ggplot(
  fold_stability_display,
  aes(x = Fold, y = Correlation, group = Trait)
) +
  geom_hline(yintercept = 0, linetype = 2, linewidth = 0.4) +
  geom_line(linewidth = 0.6) +
  geom_point(size = 2) +
  facet_wrap(~ Facet, ncol = 2) +
  scale_x_continuous(breaks = 1:5) +
  coord_cartesian(ylim = c(-1, 1)) +
  labs(
    x = "Fold",
    y = "Correlação de validação",
    title = "Correlação preditiva por fold dos métodos selecionados"
  ) +
  project_theme

fold_stability_plot
```


A estabilidade entre folds deve ser interpretada em conjunto com a correlação
OOF agrupada. Ela contextualiza o método selecionado, mas não redefine a
seleção.

## 7. Tempo computacional

O tempo computacional é resumido apenas para documentação operacional. Ele não participa da seleção dos métodos e não deve ser interpretado como benchmark universal.

```{r runtime}
# Resume o custo computacional dos métodos avaliados.
runtime_summary <- metrics |>
  group_by(Method) |>
  summarise(
    Fits = n(),
    Total_seconds = sum(Elapsed_seconds),
    Mean_seconds = mean(Elapsed_seconds),
    SD_seconds = sd(Elapsed_seconds),
    Median_seconds = median(Elapsed_seconds),
    Minimum_seconds = min(Elapsed_seconds),
    Maximum_seconds = max(Elapsed_seconds),
    .groups = "drop"
  ) |>
  arrange(match(Method, methods))
```

### 7.1 Custo computacional observado

As barras mostram o tempo médio registrado e as barras de erro representam um
desvio-padrão entre ajustes. Essa informação é operacional para o ambiente de
execução, não um benchmark universal e não um critério de seleção dos métodos.

```{r runtime-figure, fig.width=11, fig.height=7, fig.alt="Gráfico de barras comparando o tempo computacional médio dos sete métodos de predição genômica, com hastes representando um desvio-padrão entre os ajustes."}
# Resume o custo computacional dos métodos avaliados.
runtime_plot <- runtime_summary |>
  mutate(Method = factor(Method, levels = methods)) |>
  ggplot(aes(x = Method, y = Mean_seconds, fill = Method)) +
  geom_col(width = 0.7) +
  geom_errorbar(
    aes(
      ymin = pmax(0, Mean_seconds - SD_seconds),
      ymax = Mean_seconds + SD_seconds
    ),
    width = 0.2
  ) +
  scale_fill_gdocs(
    breaks = methods,
    labels = method_labels
  ) +
  scale_x_discrete(labels = method_labels) +
  labs(
    x = NULL,
    y = "Tempo médio (segundos)",
    fill = "Método",
    title = "Tempo computacional por método"
  ) +
  project_theme +
  theme(axis.text.x = element_text(angle = 45, hjust = 1))

runtime_plot
```

## 8. Análogo de herdabilidade baseado em marcadores e acurácia ajustada no RR-BLUP/BRR

### 8.1 Definição e limites de interpretação

Seguindo Silva et al. [@silva2021brrguava], um análogo de variância aditiva
baseado em marcadores é obtido a partir da variância comum dos marcadores e do
denominador \(\sum 2pq\). A acurácia ajustada por fold é definida como
\(r_f/\sqrt{H_f^2}\). O \(H^2\) resultante é apresentado como um análogo de
herdabilidade baseado no modelo, e não como uma estimativa clássica independente
de herdabilidade no sentido restrito. A quantidade denominada `Predictive_accuracy` é uma razão derivada, `r_f/sqrt(H_f^2)`, e não uma correlação observada diretamente entre valor genético verdadeiro e predito. Por depender de estimativas amostrais de `r_f` e `H_f^2`, ela pode ser negativa ou exceder 1; por isso deve ser interpretada como índice de acurácia ajustada segundo essa definição, e não como uma medida necessariamente limitada ao intervalo [0, 1].

### 8.2 Derivação por fold e resumo entre folds

```{r rrblup-heritability}
# Calcula e organiza o resumo de herdabilidade baseado no modelo RR-BLUP/BRR.
rrblup_variance_components <- convergence |>
  filter(
    Method == "RRBLUP",
    Parameter %in% c("Residual_variance", "Marker_variance")
  ) |>
  select(Run_id, Trait, Fold, Method, Parameter, Posterior_mean) |>
  pivot_wider(names_from = Parameter, values_from = Posterior_mean)

rrblup_fold_correlations <- metrics |>
  filter(Method == "RRBLUP") |>
  select(Trait, Fold, Correlation)

# Organiza a estrutura da validação cruzada e dos ajustes.
rrblup_heritability_by_fold <- rrblup_variance_components |>
  left_join(rrblup_fold_correlations, by = c("Trait", "Fold")) |>
  mutate(
    Marker_variance_denominator = matrices_object$denominator,
    Additive_variance = Marker_variance * Marker_variance_denominator,
    H2 = Additive_variance / (Additive_variance + Residual_variance),
    Predictive_accuracy = Correlation / sqrt(H2)
  ) |>
  arrange(match(Trait, traits), Fold)

# Resume entre folds o análogo de herdabilidade e a acurácia ajustada do RR-BLUP/BRR.
rrblup_heritability_summary <- rrblup_heritability_by_fold |>
  group_by(Trait) |>
  summarise(
    Mean_H2 = mean(H2),
    SD_H2 = sd(H2),
    Mean_fold_r = mean(Correlation),
    SD_fold_r = sd(Correlation),
    Mean_predictive_accuracy = mean(Predictive_accuracy),
    SD_predictive_accuracy = sd(Predictive_accuracy),
    .groups = "drop"
  ) |>
  arrange(match(Trait, traits))
```

`rrblup_heritability_summary` preserva, por característica, o análogo de herdabilidade derivado dos componentes do RR-BLUP/BRR e a razão `Correlation / sqrt(H2)`. Essa razão não é uma correlação convencional e pode ficar fora de [0, 1].

### 8.3 Resumo por característica

A tabela apresenta as quantidades recém-derivadas. `RRBLUP_H2` é um análogo
baseado no modelo de marcadores, e não uma estimativa clássica independente de
herdabilidade no sentido restrito; a razão de acurácia ajustada também não é
restrita a `[0, 1]`.

```{r rrblup-heritability-table}
# DISPLAY-ONLY START
rrblup_table <- rrblup_heritability_summary |>
  transmute(
    Trait,
    RRBLUP_H2 = sprintf("%.3f", Mean_H2),
    SD_RRBLUP_H2 = sprintf("%.3f", SD_H2),
    RRBLUP_predictive_accuracy = sprintf("%.3f", Mean_predictive_accuracy),
    SD_RRBLUP_predictive_accuracy = sprintf("%.3f", SD_predictive_accuracy)
  )

tabela_html(
  rrblup_table,
  caption = "Análogo de herdabilidade baseado em marcadores e acurácia preditiva ajustada no RR-BLUP/BRR",
  col.names = c("Característica", "RR-BLUP H2", "DP RR-BLUP H2", "Acurácia preditiva RR-BLUP", "DP da acurácia preditiva RR-BLUP")
)
# DISPLAY-ONLY END
```

## 9. Valores genômicos OOF e direção de seleção

### 9.1 Valores genômicos cross-fitted

O valor genômico de cada indivíduo é cross-fitted: ele provém do fold em que o
fenótipo desse indivíduo foi mascarado. Esses valores genômicos OOF permitem um
ranking coerente com a validação, pois o próprio fenótipo do indivíduo não entra
no seu escore. Eles não correspondem a valores genéticos finais de um modelo
reajustado com os 150 fenótipos.

### 9.2 Direção de seleção e construção do escore

A direção de seleção é aplicada ao valor genômico somente no momento de construir o ranking. O valor genômico original permanece inalterado. Em cada característica, a coluna `Genomic_value` é exatamente o `Genomic_component` da predição OOF produzida pelo método selecionado; métodos diferentes podem, portanto, fornecer os valores usados em características diferentes.

```{r selected-oof-genomic-values}
# Define a direção desejada de seleção e associa os valores genômicos OOF ao método escolhido em cada característica.
selection_objective_map <- c(
  MMCOM = "increase",
  PRODCOM = "increase",
  PRODEF = "decrease",
  CF = "increase",
  DF = "increase",
  DCI = "decrease",
  EP = "increase",
  FFC = "increase",
  FFP = "increase",
  SS = "increase"
)

# Organiza, para cada característica, o sentido desejado de seleção e a regra de ordenação.
selection_objectives <- data.frame(
  Trait = traits,
  Selection_objective = unname(selection_objective_map[traits]),
  stringsAsFactors = FALSE
) |>
  mutate(
    Ranking_rule = case_when(
      Selection_objective == "increase" ~ "maximize_genomic_value",
      Selection_objective == "decrease" ~ "minimize_genomic_value",
      TRUE ~ NA_character_
    )
  )

# Organiza o componente genômico estimado para cada indivíduo.
selected_oof_genomic_values <- predictions |>
  inner_join(
    model_selection |>
      select(
        Trait, Selected_method, OOF_predictive_direction,
        OOF_nominal_signal, r, p_value
      ),
    by = "Trait"
  ) |>
  inner_join(selection_objectives, by = "Trait") |>
  filter(Method == Selected_method) |>
  transmute(
    IND, Trait, Fold, Method, OOF_predictive_direction,
    OOF_nominal_signal, OOF_r = r, OOF_nominal_p_value = p_value,
    Selection_objective, Ranking_rule,
    Genomic_value = Genomic_component
  ) |>
  arrange(match(Trait, traits), IND)

tabela_html(
  selection_objectives,
  caption = "Direção de seleção definida para cada característica",
  col.names = c("Característica", "Objetivo de seleção", "Regra de ranking")
)
```

## 10. Ranking exploratório proporcional de candidatos por característica

### 10.1 Elegibilidade e proporção priorizada

Os rankings de candidatos são apresentados para as características cujo método
selecionado possui correlação OOF positiva. Os p-valores nominais permanecem
descritivos e não determinam se um ranking é produzido. Correlações positivas
com `p >= 0,05` são mantidas explicitamente como sinais fracos/exploratórios e
não devem ser interpretadas como utilidade preditiva demonstrada. Em cada
característica com OOF positivo, são listados os 20% de indivíduos com maior
escore orientado; essa proporção é uma regra configurável desta análise, e não
uma intensidade ótima estimada. Com 150 candidatos disponíveis, 20% correspondem a 30 indivíduos. Para características cujo objetivo é diminuir, o escore é o negativo do valor genômico.

### 10.2 Ordenação e empates no limite

A ordenação usa `IND` apenas como critério secundário determinístico quando dois escores são exatamente iguais. A proporção selecionada permanece fixa mesmo se houver empate no limite; `Exact_boundary_tie = TRUE` apenas informa que o último incluído e o primeiro excluído possuem o mesmo escore e, portanto, não há evidência genômica para distingui-los naquele corte.


```{r genomic-ranking}
# Orienta os valores genômicos pelo objetivo de seleção e ranqueia os indivíduos dentro de cada característica.
genomic_ranking <- selected_oof_genomic_values |>
  mutate(
    Selection_score = case_when(
      Selection_objective == "increase" ~ Genomic_value,
      Selection_objective == "decrease" ~ -Genomic_value,
      TRUE ~ NA_real_
    )
  ) |>
  group_by(Trait) |>
  arrange(desc(Selection_score), IND, .by_group = TRUE) |>
  mutate(Rank = row_number()) |>
  ungroup() |>
  arrange(match(Trait, traits), Rank)

# Define a proporção de candidatos exibida em cada ranking exploratório.
SELECTION_PROPORTION <- 0.20

positive_oof_traits <- model_selection |>
  filter(OOF_predictive_direction == "positive") |>
  pull(Trait)

# Calcula quantos indivíduos compõem a proporção priorizada em cada característica com OOF positivo.
selection_sizes <- genomic_ranking |>
  filter(Trait %in% positive_oof_traits) |>
  count(Trait, name = "N_available") |>
  mutate(
    Selection_proportion = SELECTION_PROPORTION,
    N_selected = pmax(
      1L,
      as.integer(ceiling(SELECTION_PROPORTION * N_available))
    )
  ) |>
  arrange(match(Trait, traits))

# Registra o escore de corte e o intervalo de valores genômicos correspondente a cada ranking.
selection_cutoff_summary <- genomic_ranking |>
  filter(Trait %in% positive_oof_traits) |>
  inner_join(
    selection_sizes |>
      select(Trait, N_available, N_selected),
    by = "Trait"
  ) |>
  arrange(match(Trait, traits), Rank) |>
  group_by(Trait) |>
  mutate(Next_score = lead(Selection_score)) |>
  summarise(
    N_available = first(N_available),
    N_selected = first(N_selected),
    Score_last_selected = Selection_score[first(N_selected)],
    Score_first_not_selected = Next_score[first(N_selected)],
    Exact_boundary_tie =
      !is.na(Score_first_not_selected) &
      Score_last_selected == Score_first_not_selected,
    .groups = "drop"
  ) |>
  arrange(match(Trait, traits))

# Mantém, em cada característica com OOF positivo, os candidatos incluídos na proporção definida para o ranking.
selected_individuals_by_trait <- genomic_ranking |>
  inner_join(selection_sizes, by = "Trait") |>
  filter(Rank <= N_selected) |>
  left_join(
    matrices_object$metadata |>
      select(IND, FAM),
    by = "IND"
  ) |>
  select(
    Trait, Rank, IND, FAM, Method,
    Selection_objective, Ranking_rule,
    Genomic_value, Selection_score, OOF_predictive_direction,
    OOF_nominal_signal, OOF_r, OOF_nominal_p_value,
    Selection_proportion, N_available, N_selected
  ) |>
  arrange(match(Trait, traits), Rank)

```

### 10.3 Diagnóstico do ponto de corte

A tabela de corte mostra o escore do último candidato incluído e do primeiro não incluído. A coluna `Exact_boundary_tie` deve ser consultada antes de interpretar o limite como separação substantiva entre candidatos.

```{r selection-cutoff-table}
# DISPLAY-ONLY START
selection_cutoff_display <- selection_cutoff_summary |>
  transmute(
    Trait,
    N_available = as.character(N_available),
    N_selected = as.character(N_selected),
    Score_last_selected = sprintf("%.3f", Score_last_selected),
    Score_first_not_selected = if_else(
      is.na(Score_first_not_selected),
      NA_character_,
      sprintf("%.3f", Score_first_not_selected)
    ),
    Exact_boundary_tie
  )

tabela_html(
  selection_cutoff_display,
  caption = "Escores no limite da seleção proporcional",
  col.names = c("Característica", "Candidatos disponíveis", "Candidatos selecionados", "Escore do último selecionado", "Escore do primeiro não selecionado", "Empate exato no limite")
)
# DISPLAY-ONLY END
```

O objeto completo `selected_individuals_by_trait` mantém todos os candidatos pertencentes aos 20% priorizados em cada característica elegível; uma prévia compacta dos candidatos é apresentada abaixo.

### 10.4 Resumo dos rankings

A tabela abaixo reúne direção de seleção, evidência OOF e tamanho do conjunto
exploratório priorizado. O p-valor nominal é descritivo e não remove uma
característica com OOF positivo da etapa de ranking.

```{r proportional-selection-table}
# DISPLAY-ONLY START
selection_sizes_display <- selection_sizes |>
  left_join(
    selection_objectives |>
      select(Trait, Selection_objective),
    by = "Trait"
  ) |>
  left_join(
    model_selection |>
      select(Trait, r, p_value, OOF_nominal_signal),
    by = "Trait"
  ) |>
  mutate(
    Objetivo = unname(
      selection_objective_labels[Selection_objective]
    )
  ) |>
  transmute(
    Trait,
    Objetivo,
    r = sprintf("%.3f", r),
    p_value = if_else(
      p_value < 0.001,
      "<0.001",
      sprintf("%.3f", p_value)
    ),
    OOF_nominal_signal,
    Selection_proportion = sprintf("%.0f%%", 100 * Selection_proportion),
    N_available = as.integer(N_available),
    N_selected = as.integer(N_selected)
  )

tabela_html(
  selection_sizes_display,
  caption = "Resumo exploratório do ranking de candidatos por característica com OOF positivo",
  col.names = c("Característica", "Objetivo", "r", "p-valor", "Sinal nominal OOF", "Proporção selecionada", "Candidatos disponíveis", "Candidatos selecionados")
)
# DISPLAY-ONLY END
```


### 10.5 Prévia dos candidatos

Para facilitar a leitura, são apresentados apenas os cinco primeiros
candidatos de cada ranking elegível. O ranking completo permanece em
`selected_individuals_by_trait`.

```{r proportional-selection-preview}
# DISPLAY-ONLY START
proportional_selection_preview_display <- selected_individuals_by_trait |>
  group_by(Trait) |>
  slice_head(n = 5) |>
  ungroup() |>
  transmute(
    Trait,
    Rank = as.integer(Rank),
    IND,
    FAM,
    Method,
    Selection_objective,
    Genomic_value = sprintf("%.3f", Genomic_value),
    Selection_score = sprintf("%.3f", Selection_score),
    OOF_r = sprintf("%.3f", OOF_r),
    OOF_nominal_p_value = if_else(
      OOF_nominal_p_value < 0.001,
      "<0.001",
      sprintf("%.3f", OOF_nominal_p_value)
    ),
    OOF_nominal_signal
  )

tabela_html(
  proportional_selection_preview_display,
  caption = "Cinco primeiros candidatos do ranking em cada característica com OOF positivo",
  col.names = c("Característica", "Rank", "IND", "FAM", "Método", "Objetivo de seleção", "Valor genômico", "Escore de seleção", "r OOF", "p-valor nominal OOF", "Sinal nominal OOF")
)
# DISPLAY-ONLY END
```

## 11. Recorrência entre características

### 11.1 Definição e denominador da recorrência

A recorrência é descritiva: entre as características com correlação OOF positiva, conta em quantas cada indivíduo aparece entre os 20% mais favoráveis. `Selection_frequency` divide essa contagem pelo número de características com OOF positivo, e não necessariamente pelas dez características originais. Sinais OOF positivos fracos permanecem exploratórios. Não são usados pesos e não é construído índice de seleção multicaracterística; aparecer em várias listas não equivale a demonstrar superioridade multicaracterística conjunta.

### 11.2 Classes de recorrência e candidatos recorrentes

As classes de recorrência são convenções descritivas: alta para quatro ou mais características, intermediária para três, ampla para duas, específica para uma e nenhuma para zero. O objeto `multitrait_candidates` conserva indivíduos recorrentes em pelo menos duas características para não descartar informação potencialmente útil nos módulos seguintes. Esses pontos de corte organizam a apresentação e não são limiares de significância estatística.


```{r multitrait-recurrence}
# Conta a recorrência dos indivíduos entre os rankings exploratórios das características com OOF positivo.
recurrence_counts <- selected_individuals_by_trait |>
  arrange(match(Trait, traits), Rank) |>
  group_by(IND, FAM) |>
  summarise(
    N_traits = n(),
    Traits = paste(Trait, collapse = ", "),
    Best_rank = min(Rank),
    Mean_rank_present = mean(Rank),
    .groups = "drop"
  )

# Integra a contagem de recorrência aos metadados e calcula frequência e classe de recorrência.
multitrait_recurrence <- matrices_object$metadata |>
  select(IND, FAM) |>
  left_join(recurrence_counts, by = c("IND", "FAM")) |>
  mutate(
    N_traits = tidyr::replace_na(N_traits, 0L),
    Traits = tidyr::replace_na(Traits, ""),
    Best_rank = case_when(
      N_traits == 0L ~ NA_integer_,
      TRUE ~ Best_rank
    ),
    Mean_rank_present = case_when(
      N_traits == 0L ~ NA_real_,
      TRUE ~ Mean_rank_present
    ),
    Selection_frequency = N_traits / length(positive_oof_traits),
    # Classifica a recorrência por número de características; os cortes são descritivos.
    Recurrence_class = case_when(
      N_traits >= 4L ~ "high_4plus",
      N_traits == 3L ~ "intermediate_3",
      N_traits == 2L ~ "broad_2",
      N_traits == 1L ~ "specific_1",
      TRUE ~ "none_0"
    )
  ) |>
  arrange(desc(N_traits), FAM, IND)

# Resume quantos indivíduos pertencem a cada classe de recorrência.
recurrence_distribution <- multitrait_recurrence |>
  count(N_traits, Recurrence_class, name = "N_individuals") |>
  mutate(
    Proportion_of_population =
      N_individuals / nrow(matrices_object$metadata)
  ) |>
  arrange(desc(N_traits))

# Reorganiza os ranks por característica para uma linha por candidato recorrente.
candidate_rank_wide <- selected_individuals_by_trait |>
  semi_join(
    multitrait_recurrence |>
      filter(N_traits >= 2L),
    by = c("IND", "FAM")
  ) |>
  select(IND, FAM, Trait, Rank) |>
  pivot_wider(
    names_from = Trait,
    values_from = Rank,
    names_glue = "{Trait}_rank"
  )

# Mantém candidatos recorrentes em pelo menos duas características e anexa seus ranks específicos.
multitrait_candidates <- multitrait_recurrence |>
  # Mantém no objeto completo candidatos presentes em pelo menos duas características.
  filter(N_traits >= 2L) |>
  left_join(candidate_rank_wide, by = c("IND", "FAM")) |>
  arrange(desc(N_traits), FAM, IND)
```

`multitrait_recurrence`, `recurrence_distribution` e `multitrait_candidates` são derivados aqui e apresentados imediatamente abaixo. O objeto científico completo mantém candidatos recorrentes em pelo menos duas características; recorrência não constitui índice multicaracterística.

### 11.3 Distribuição da recorrência

A distribuição descreve toda a população segundo o número de rankings com OOF
positivo em que cada indivíduo aparece. As classes de recorrência são rótulos
descritivos e não limiares de significância.

```{r recurrence-distribution-table}
# DISPLAY-ONLY START
recurrence_class_labels <- c(
  high_4plus = "Alta (>=4)",
  intermediate_3 = "Intermediária (3)",
  broad_2 = "Ampla (2)",
  specific_1 = "Específica (1)",
  none_0 = "Nenhuma (0)"
)

recurrence_distribution_display <- recurrence_distribution |>
  mutate(
    Classe = unname(
      recurrence_class_labels[Recurrence_class]
    )
  ) |>
  transmute(
    N_traits = as.integer(N_traits),
    Classe,
    N_individuals = as.integer(N_individuals),
    Proportion_of_population = sprintf("%.3f", Proportion_of_population)
  )

tabela_html(
  recurrence_distribution_display,
  caption = "Distribuição dos indivíduos por classe de recorrência",
  col.names = c("Número de características", "Classe", "Indivíduos", "Proporção da população")
)
# DISPLAY-ONLY END
```


### 11.4 Candidatos recorrentes

O objeto científico mantém candidatos presentes em pelo menos dois rankings.
Para facilitar a leitura, a tabela principal abaixo mostra apenas candidatos
recorrentes em três ou mais características. Esse filtro `N_traits >= 3` é
exclusivamente de apresentação e não altera o conjunto armazenado.

```{r recurrent-candidates-table}
# DISPLAY-ONLY START

# Aplica apenas o filtro de apresentação usado nesta página.
main_multitrait_candidates <- multitrait_candidates |>
  filter(N_traits >= 3L) |>
  mutate(
    Classe = unname(
      recurrence_class_labels[Recurrence_class]
    )
  )

# Tabela principal: síntese da recorrência e da posição nos rankings.
main_multitrait_summary <- main_multitrait_candidates |>
  select(
    IND,
    FAM,
    N_traits,
    Selection_frequency,
    Classe,
    Traits,
    Best_rank,
    Mean_rank_present
  ) |>
  mutate(
    N_traits = as.integer(N_traits),
    Selection_frequency = sprintf("%.3f", Selection_frequency),
    Best_rank = as.integer(Best_rank),
    Mean_rank_present = sprintf("%.2f", Mean_rank_present)
  )

tabela_html(
  main_multitrait_summary,
  caption = "Síntese dos candidatos com recorrência alta ou intermediária",
  col.names = c("IND", "FAM", "Número de características", "Frequência de seleção", "Classe", "Características", "Melhor rank", "Rank médio quando presente")
)

# Tabela complementar: posição de cada candidato nos rankings por característica.
main_multitrait_rank_profile <- main_multitrait_candidates |>
  select(
    IND,
    ends_with("_rank")
  ) |>
  select(-Best_rank)

tabela_html(
  main_multitrait_rank_profile,
  caption = "Perfil de ranks por característica dos candidatos recorrentes",
  col.names = c("IND", "MMCOM rank", "PRODCOM rank", "PRODEF rank", "CF rank", "DF rank", "DCI rank", "FFC rank", "FFP rank", "SS rank")
)

# DISPLAY-ONLY END
```


A recorrência contabiliza sobreposição entre listas específicas por
característica. Ela não cria um índice de seleção multicaracterístico nem
demonstra superioridade conjunta entre características.

## 12. Correlações entre valores genômicos OOF

Estas correlações descrevem a associação entre os valores genômicos OOF produzidos pelos métodos selecionados em cada característica. Como características diferentes podem usar métodos diferentes e os valores são cross-fitted, a matriz resume associação entre escores preditos, não covariância genética estimada conjuntamente. Portanto, ela não deve ser interpretada como matriz de correlações genéticas de um modelo multivariado.


```{r oof-correlations}
selected_genomic_wide <- selected_oof_genomic_values |>
  select(IND, Trait, Genomic_value) |>
  pivot_wider(names_from = Trait, values_from = Genomic_value)

selected_oof_correlations <- cor(
  as.matrix(selected_genomic_wide[, traits, drop = FALSE])
)
```

`selected_oof_correlations` é derivada aqui e visualizada imediatamente abaixo. Ela deve ser interpretada somente como associação entre escores OOF, e não como correlação genética conjunta.

### 12.1 Mapa de calor exploratório

O mapa de calor visualiza a matriz recém-derivada. As cores utilizam os valores
originais sem arredondamento. Essas são associações entre escores cross-fitted
e não devem ser interpretadas como correlações genéticas de um modelo
multivariado.

```{r oof-correlation-figure, fig.width=10, fig.height=9, fig.alt="Mapa de calor das correlações entre escores de valores genômicos OOF cross-fitted das características, representando associações exploratórias e não correlações genéticas de um modelo multivariado."}
# Reorganiza a matriz de correlações OOF e constrói o mapa de calor entre características.
correlation_long <- as.data.frame(
  as.table(selected_oof_correlations)
)
names(correlation_long) <- c(
  "Trait_1",
  "Trait_2",
  "Correlation"
)

# Zera somente o rótulo de |r| < 0,005; a correlação original continua sendo usada na análise e na cor.
correlation_long <- correlation_long |>
  mutate(
    Correlation_label = replace(
      Correlation,
      abs(Correlation) < 0.005,
      0
    )
  )

# Constrói o mapa de calor das correlações entre valores genômicos OOF.
correlation_plot <- ggplot(
  correlation_long,
  aes(x = Trait_1, y = Trait_2, fill = Correlation)
) +
  geom_tile() +
  geom_text(
    aes(label = sprintf("%.2f", Correlation_label)),
    size = 3
  ) +
  scale_fill_distiller(
    type = "div",
    palette = "RdBu",
    direction = 1,
    limits = c(-1, 1)
  ) +
  labs(
    x = NULL,
    y = NULL,
    fill = "r",
    title = "Correlação entre valores genômicos OOF"
  ) +
  coord_equal() +
  project_theme +
  theme(axis.text.x = element_text(angle = 45, hjust = 1))

correlation_plot
```


Valores positivos indicam tendência de dois conjuntos de escores ordenarem os
candidatos na mesma direção, enquanto valores negativos indicam direções
opostas. A matriz não cria um critério adicional de seleção.

## 13. Gravação dos resultados

As tabelas derivadas e o objeto `module04_results.rds` são persistidos como as saídas analíticas finais do tutorial. Nenhum modelo genômico é reajustado nesta etapa. O diretório de saída é criado somente agora, depois de concluídas todas as derivações.

```{r save-results}
RESULTS_DIR <- here("output", "results", "m04")

dir.create(
  RESULTS_DIR,
  recursive = TRUE,
  showWarnings = FALSE
)

# Grava as tabelas derivadas pelo módulo antes de montar o objeto RDS consolidado.
write.csv(model_comparison, file.path(RESULTS_DIR, "model_comparison.csv"), row.names = FALSE)
write.csv(model_selection_support, file.path(RESULTS_DIR, "model_selection_support.csv"), row.names = FALSE)
write.csv(model_selection, file.path(RESULTS_DIR, "model_selection.csv"), row.names = FALSE)
write.csv(selection_spec, file.path(RESULTS_DIR, "selection_decision_spec.csv"), row.names = FALSE)
write.csv(oof_direction_summary, file.path(RESULTS_DIR, "oof_direction_summary.csv"), row.names = FALSE)
write.csv(convergence_by_trait_method, file.path(RESULTS_DIR, "convergence_by_trait_method.csv"), row.names = FALSE)
write.csv(selected_fold_diagnostics, file.path(RESULTS_DIR, "selected_fold_diagnostics.csv"), row.names = FALSE)
write.csv(runtime_summary, file.path(RESULTS_DIR, "runtime_summary.csv"), row.names = FALSE)
write.csv(rrblup_heritability_by_fold, file.path(RESULTS_DIR, "rrblup_heritability_by_fold.csv"), row.names = FALSE)
write.csv(rrblup_heritability_summary, file.path(RESULTS_DIR, "rrblup_heritability_summary.csv"), row.names = FALSE)
write.csv(selection_objectives, file.path(RESULTS_DIR, "selection_objectives.csv"), row.names = FALSE)
write.csv(selected_oof_genomic_values, file.path(RESULTS_DIR, "selected_oof_genomic_values.csv"), row.names = FALSE)
write.csv(genomic_ranking, file.path(RESULTS_DIR, "genomic_ranking.csv"), row.names = FALSE)
write.csv(selection_sizes, file.path(RESULTS_DIR, "selection_sizes.csv"), row.names = FALSE)
write.csv(selection_cutoff_summary, file.path(RESULTS_DIR, "selection_cutoff_summary.csv"), row.names = FALSE)
write.csv(selected_individuals_by_trait, file.path(RESULTS_DIR, "selected_individuals_by_trait.csv"), row.names = FALSE)
write.csv(multitrait_recurrence, file.path(RESULTS_DIR, "multitrait_recurrence.csv"), row.names = FALSE)
write.csv(recurrence_distribution, file.path(RESULTS_DIR, "recurrence_distribution.csv"), row.names = FALSE)
write.csv(multitrait_candidates, file.path(RESULTS_DIR, "multitrait_candidates.csv"), row.names = FALSE)
write.csv(as.data.frame(selected_oof_correlations), file.path(RESULTS_DIR, "selected_oof_correlations.csv"), row.names = TRUE)

saveRDS(
  list(
    traits = traits,
    methods = methods,
    model_comparison = model_comparison,
    model_selection_support = model_selection_support,
    selection_spec = selection_spec,
    model_selection = model_selection,
    oof_direction_summary = oof_direction_summary,
    convergence_by_trait_method = convergence_by_trait_method,
    selected_fold_diagnostics = selected_fold_diagnostics,
    runtime = runtime_summary,
    rrblup_heritability_by_fold = rrblup_heritability_by_fold,
    rrblup_heritability_summary = rrblup_heritability_summary,
    selection_objectives = selection_objectives,
    selected_oof_genomic_values = selected_oof_genomic_values,
    genomic_ranking = genomic_ranking,
    selection_proportion = SELECTION_PROPORTION,
    positive_oof_traits = positive_oof_traits,
    selection_sizes = selection_sizes,
    selection_cutoff_summary = selection_cutoff_summary,
    selected_individuals_by_trait = selected_individuals_by_trait,
    multitrait_recurrence = multitrait_recurrence,
    recurrence_distribution = recurrence_distribution,
    multitrait_candidates = multitrait_candidates,
    selected_oof_correlations = selected_oof_correlations
  ),
  file.path(RESULTS_DIR, "module04_results.rds")
)
```

## 14. Interpretação final

O fluxo completo deve ser lido como uma única cadeia contínua.

O Módulo 03 fornece predições out-of-fold, métricas por fold, componentes
genômicos e diagnósticos MCMC. Este módulo começa comparando o desempenho
preditivo e, em seguida, adiciona o suporte derivado do DIC e as informações de
convergência monitoradas para selecionar um método por característica. O método
selecionado fornece os valores genômicos cross-fitted usados nos rankings
exploratórios. A recorrência resume então a sobreposição entre essas listas
específicas por característica sem construir um índice multicaracterístico.

O desempenho OOF permanece como evidência preditiva principal. DIC,
diagnósticos MCMC, estabilidade entre folds, o análogo de herdabilidade do
RR-BLUP/BRR e o tempo computacional fornecem contexto complementar, e não
critérios intercambiáveis.

Os rankings são produzidos apenas para características com direção OOF
positiva e permanecem exploratórios, principalmente quando o sinal nominal da
correlação é fraco. Os valores genômicos OOF são escores cross-fitted
consistentes com a validação, e não valores genéticos finais provenientes de
um modelo reajustado com todos os 150 fenótipos.

As correlações entre valores genômicos OOF descrevem associações entre escores
cross-fitted. Elas não são correlações genéticas multivariadas.

Todas as conclusões permanecem condicionadas à população de melhoramento
representada, ao painel SSR disponível e ao desenho de validação transdutivo.

<div style="display:grid; grid-template-columns:1fr auto 1fr; align-items:center; gap:1rem; margin-top:2rem; padding-top:1rem; border-top:1px solid #ddd;">
<a href="03_models_pt.html">← Módulo 03 — Ajuste dos modelos</a>
<a href="04_results_en.html" style="text-align:center;">English</a>
<a href="index.html" style="text-align:right;">Início →</a>
</div>
