---
title: "Derivação dos resultados e seleção dos modelos"
author:
  - Costa, W. G.^[Weverton Gomes da Costa, Pós-Doutorando, Departamento de Estatística - Universidade Federal de Viçosa, weverton.costa@ufv.br]
date: "`r Sys.Date()`"
site: workflowr::wflow_site
url: https://wevertongomescosta.github.io/Bayesian-ridge-regression-papaya/
bibliography: ../REFERENCES.bib
link-citations: true
output:
  workflowr::wflow_html:
    toc: true
    toc_depth: 3
    toc_float: true
    code_download: true
    code_folding: show
editor_options:
  chunk_output_type: console
github-repo: WevertonGomesCosta/Bayesian-ridge-regression-papaya
---

```{r setup, include=FALSE}
knitr::opts_chunk$set(
  echo = TRUE,
  warning = FALSE,
  message = FALSE,
  cache = FALSE,
  fig.align = "center",
  out.width = "100%"
)
```

## 1. Objetivo

A partir das predições, métricas e diagnósticos obtidos no Módulo 03, este
módulo compara os sete métodos dentro de cada característica e deriva os
resultados utilizados na seleção genômica.

A mudança em relação ao módulo anterior é, portanto, de **ajuste para decisão**: o Módulo 03 produziu evidência por característica, fold e método; aqui essa evidência é agregada e organizada para responder qual método deve representar cada característica e quais rankings exploratórios podem ser derivados dessa escolha.

São calculados o desempenho preditivo OOF, DIC e medidas relativas de suporte,
a decisão do método por característica, a estabilidade entre folds, o tempo
computacional, a herdabilidade e a acurácia no análogo RR-BLUP/BRR, os valores
genômicos OOF, os rankings orientados, a seleção proporcional, a recorrência
entre características e as correlações entre valores genômicos.

A direção de melhoramento é definida antes do ranking: aumentar MMCOM, PRODCOM,
CF, DF, EP, FFC, FFP e SS; diminuir PRODEF e DCI.

## 2. Pacotes e resultados do ajuste dos modelos

### 2.1 Pacotes utilizados

Os pacotes utilizados têm funções distintas nesta etapa:

- `dplyr`: agrupamento, junção, ordenação e resumo das tabelas de resultados;
- `tidyr`: reorganização de tabelas entre formatos longo e largo;
- `ggplot2`: construção do diagnóstico gráfico da regra de seleção;
- `ggthemes`: aplicação do tema e da escala de cores GDocs;
- `knitr`: formatação de tabelas em documentos R Markdown;
- `here`: construção de caminhos relativos ao projeto.

```{r packages, warning=FALSE, message=FALSE}
library(dplyr) # Agrupamento, junção e resumo de tabelas.
library(tidyr)   # Reorganização entre formatos longo e largo.
library(ggplot2) # Construção de gráficos diagnósticos.
library(ggthemes) # Aplicação do tema e da escala GDocs.
library(knitr)   # Formatação de tabelas em documentos R Markdown.
library(here)  # Construção de caminhos relativos ao projeto.
```

```{r formatacao-tabelas, include=FALSE}
tabela_html <- function(x, caption = NULL, digits = getOption("digits"), col.names = NA) {
  tabela <- knitr::kable(
    x,
    format = "html",
    caption = caption,
    digits = digits,
    col.names = col.names,
    table.attr = paste0(
      'class="table table-striped table-hover" ',
      'style="width:100%; margin-bottom:0;"'
    )
  )
  knitr::asis_output(
    paste0(
      '<div style="width:100%; overflow-x:auto; margin-bottom:1.25rem;">',
      tabela,
      '</div>'
    )
  )
}
```

### 2.2 Objetos de entrada

O módulo usa dois objetos consolidados: `matrices_object.rds`, que fornece fenótipos, metadados e definições do Módulo 02, e `models_object.rds`, que fornece métricas por fold, predições OOF e diagnósticos MCMC do Módulo 03. Durante a derivação, nenhum diretório de saída é criado; `output/results/m04/` é preparado somente na Seção 13, imediatamente antes da persistência dos resultados.

```{r inputs}
matrices_object <- readRDS(
  here("output", "matrices", "matrices_object.rds")
)

models_object <- readRDS(
  here("output", "models", "models_object.rds")
)

metrics <- models_object$metrics_by_fold
predictions <- models_object$predictions
convergence <- models_object$convergence_diagnostics

traits <- colnames(matrices_object$phenotypes)
methods <- models_object$settings$methods
```

## 3. Desempenho preditivo OOF

### 3.1 Escopo da avaliação OOF

As estimativas OOF herdam o desenho estratificado por família dos Módulos 02
e 03. Elas quantificam a predição dentro da população de melhoramento
representada e não estimam a generalização para famílias inteiramente novas.

As métricas principais são recalculadas com as 150 predições OOF
de cada combinação característica × método. Cada indivíduo contribui uma única
predição OOF para cada método.

### 3.2 Desempenho agrupado e variação entre folds

Para cada característica × método, correlação, RMSE, MAE, viés e inclinação são calculados sobre as 150 predições OOF. O p-valor bicaudal associado à correlação de Pearson é mantido apenas como medida nominal e descritiva, pois os conjuntos de treinamento se sobrepõem entre folds.

```{r pooled-oof-metrics}
# Combina as predições OOF e calcula as métricas preditivas agregadas por característica e método.
pooled_metrics <- predictions |>
  group_by(Trait, Method) |>
  summarise(
    N = n(),
    r = cor(Observed, Predicted),
    RMSE = sqrt(mean((Observed - Predicted)^2)),
    MAE = mean(abs(Observed - Predicted)),
    Bias = mean(Predicted - Observed),
    Slope = cov(Observed, Predicted) / var(Predicted),
    .groups = "drop"
  ) |>
  mutate(
    t_value = r * sqrt((N - 2) / (1 - r^2)),
    p_value = 2 * pt(abs(t_value), df = N - 2, lower.tail = FALSE)
  ) |>
  select(-t_value)

# Resume os resultados no objeto `fold_summary`.
fold_summary <- metrics |>
  group_by(Trait, Method) |>
  summarise(
    Mean_DIC = mean(DIC),
    SD_DIC = sd(DIC),
    Mean_fold_r = mean(Correlation),
    SD_fold_r = sd(Correlation),
    Mean_fold_RMSE = mean(RMSE),
    SD_fold_RMSE = sd(RMSE),
    Mean_fold_MAE = mean(MAE),
    SD_fold_MAE = sd(MAE),
    .groups = "drop"
  )
```

Há duas escalas de resumo nesta seção. `pooled_metrics` reúne as 150 predições OOF e fornece o desempenho global de cada característica × método; essa correlação agrupada é a referência principal para ordenar os vencedores preditivos. `fold_summary` preserva a variação entre os cinco folds e é usado posteriormente para avaliar estabilidade e construir as tolerâncias descritivas da regra de um erro-padrão.

Os p-valores da correlação de Pearson são mantidos como medidas nominais e descritivas porque os conjuntos de treinamento se sobrepõem entre folds. Eles são apresentados como contexto e não são usados para definir a elegibilidade para seleção genômica.

## 4. DIC e suporte relativo dos métodos

### 4.1 Suporte relativo derivado do DIC

Seguindo a lógica utilizada no estudo de referência [@silva2021brrguava], a
diferença em relação ao menor DIC médio de cada característica é convertida em
pesos relativos:

\[
\Delta_j=\overline{DIC}_j-\min_k(\overline{DIC}_k),
\]

\[
Wprob_j=\frac{\exp(-\Delta_j/2)}{\sum_k\exp(-\Delta_k/2)},
\qquad
ER_j=\frac{Wprob_{\max}}{Wprob_j}.
\]

`Wprob` é utilizado aqui como um peso de suporte relativo derivado do DIC.
Ele não é interpretado como uma probabilidade posterior calibrada de um modelo.

A implementação usa a forma logarítmica dos pesos antes da normalização para melhorar a estabilidade numérica sem alterar as razões relativas. `Wprob` soma 1 dentro de cada característica e `ER` expressa o suporte relativo em relação ao método de maior peso.

```{r model-comparison}
# Integra desempenho por fold e DIC para construir as medidas usadas na comparação dos métodos.
model_comparison <- pooled_metrics |>
  left_join(fold_summary, by = c("Trait", "Method")) |>
  group_by(Trait) |>
  mutate(
    Delta_DIC = Mean_DIC - min(Mean_DIC),
    log_weight = -0.5 * Delta_DIC,
    stable_weight = exp(log_weight - max(log_weight)),
    Wprob = stable_weight / sum(stable_weight),
    # Calcula a razão de evidência relativa ao método de maior Wprob em cada característica.
    ER = max(Wprob) / Wprob
  ) |>
  ungroup() |>
  select(
    Trait, Method, Mean_DIC, SD_DIC, Delta_DIC, Wprob, ER,
    N, r, p_value, RMSE, MAE, Bias, Slope,
    Mean_fold_r, SD_fold_r, Mean_fold_RMSE, SD_fold_RMSE,
    Mean_fold_MAE, SD_fold_MAE
  ) |>
  arrange(match(Trait, traits), Delta_DIC)
```

### 4.2 Diagnóstico da normalização de `Wprob`

A normalização pode ser inspecionada diretamente por característica. A soma dos sete pesos deve permanecer numericamente igual a 1, enquanto o melhor método por DIC tem `ER = 1`. Esta tabela é apenas um diagnóstico visível da transformação já definida acima.

```{r wprob-diagnostic}
model_comparison |>
  group_by(Trait) |>
  summarise(
    Sum_Wprob = sum(Wprob),
    Maximum_Wprob = max(Wprob),
    Minimum_ER = min(ER),
    .groups = "drop"
  ) |>
  tabela_html(
    digits = 8,
    caption = "Diagnóstico da normalização dos pesos derivados do DIC",
    col.names = c(
      "Característica", "Soma de Wprob",
      "Maior Wprob", "Menor ER"
    )
  )
```

### 4.3 Relação entre ajuste Bayesiano e desempenho preditivo

`model_comparison` reúne, para cada característica e método, desempenho OOF e suporte relativo derivado do DIC. As medidas de DIC são comparáveis apenas dentro da mesma característica e não substituem a evidência preditiva.

Na comparação conjunta, métodos com DIC próximos podem apresentar desempenhos OOF diferentes e o método de maior `Wprob` não precisa ser o de maior correlação preditiva. Por isso, ajuste Bayesiano e capacidade preditiva permanecem critérios complementares, não intercambiáveis.

## 5. Seleção do método por característica

A seleção é específica por característica e hierárquica: evidência preditiva, suporte por DIC e diagnósticos MCMC monitorados permanecem separados, em vez de serem combinados em um único escore.

A hierarquia de seleção é aplicada da mesma forma a cada característica e pode ser lida como um único algoritmo de cinco passos:

1. identificar separadamente o vencedor preditivo OOF e o vencedor por DIC;
2. definir o conjunto preditivamente competitivo, exigindo simultaneamente as tolerâncias descritivas de um erro-padrão para `Mean_fold_r` e `Mean_fold_RMSE`;
3. classificar como candidato automático apenas o método que também satisfaça `Delta_DIC <= 2` e não apresente flags nos diagnósticos MCMC monitorados;
4. entre os candidatos automáticos, priorizar RR-BLUP; se RR-BLUP não estiver nesse conjunto, ordenar os demais por correlação OOF agrupada, RMSE, MAE e DIC;
5. se não existir candidato automático, manter o vencedor preditivo como escolha provisória para revisão; em seguida, anexar as métricas do método escolhido e calcular `Predictive_loss` apenas como diagnóstico descritivo.

Os blocos seguintes implementam esses cinco passos e preservam separadamente evidência preditiva, ajuste por DIC e diagnósticos MCMC.

### 5.1 Vencedores preditivo e por DIC

Primeiro são identificados, separadamente, o método com melhor desempenho preditivo OOF e o método com menor DIC médio em cada característica.

O limite `Delta_DIC <= 2` é a regra operacional adotada para considerar ajustes com DIC semelhante; ele não representa um teste formal. O número de folds não é redefinido neste módulo: `N_FOLDS` é recuperado do objeto do Módulo 02 e entra apenas no cálculo das tolerâncias descritivas de um erro-padrão.

```{r selection-winners}
# Usa Delta_DIC <= 2 como limite operacional de similaridade de ajuste.
DIC_COMPETITIVE_THRESHOLD <- 2
# Recupera os cinco folds do Módulo 02 para calcular as tolerâncias descritivas de um erro-padrão.
N_FOLDS <- matrices_object$settings$n_folds

# Melhor combinação de correlação, RMSE, MAE e DIC para cada característica.
predictive_winners <- model_comparison |>
  group_by(Trait) |>
  arrange(desc(r), RMSE, MAE, Mean_DIC, .by_group = TRUE) |>
  slice(1L) |>
  ungroup() |>
  transmute(
    Trait,
    Predictive_winner = Method,
    Predictive_winner_r = r,
    Predictive_winner_p_value = p_value,
    Predictive_winner_RMSE = RMSE,
    Predictive_winner_MAE = MAE
  )

# Método com o menor DIC médio para cada característica.
dic_winners <- model_comparison |>
  group_by(Trait) |>
  arrange(Mean_DIC, desc(r), RMSE, MAE, .by_group = TRUE) |>
  slice(1L) |>
  ungroup() |>
  transmute(
    Trait,
    DIC_winner = Method,
    Minimum_DIC = Mean_DIC,
    DIC_winner_Wprob = Wprob
  )
```

Os vencedores preditivo e por DIC são preservados separadamente. Discordância entre eles não é tratada como erro, pois desempenho preditivo e ajuste–complexidade respondem a critérios diferentes.

### 5.2 Diagnósticos MCMC por característica e método

Os diagnósticos das cadeias são resumidos antes de definir o conjunto de
métodos elegíveis para escolha.

```{r selection-convergence-summary}
convergence_by_trait_method <- convergence |>
  group_by(Trait, Method) |>
  summarise(
    Runs = n_distinct(Run_id),
    Parameters_reviewed = n(),
    Parameters_flagged = sum(Review_flag),
    Runs_with_flags = n_distinct(Run_id[Review_flag]),
    Minimum_ESS = min(Effective_sample_size, na.rm = TRUE),
    Maximum_absolute_Geweke = max(abs(Geweke_Z), na.rm = TRUE),
    .groups = "drop"
  )
```

`convergence_by_trait_method` resume os dois diagnósticos escalares monitorados por ajuste no Módulo 03. `Parameters_flagged = 0` indica apenas ausência de flags nessas quantidades e não prova convergência de todos os efeitos de marcador.

### 5.3 Conjunto competitivo

Os passos 2 e 3 são implementados aqui. A competitividade preditiva exige simultaneamente as tolerâncias de um erro-padrão para correlação e RMSE: a primeira usa o desvio-padrão entre folds do método com maior `Mean_fold_r`, e a segunda usa o método com menor `Mean_fold_RMSE`, ambas divididas por `sqrt(5)`. Em seguida, `Delta_DIC <= 2` e a ausência de flags nos diagnósticos monitorados definem o candidato automático. Como os conjuntos de treinamento se sobrepõem entre folds, essas tolerâncias são descritivas e não erros-padrão inferenciais de amostras independentes.

```{r selection-competitive-set}
# Combina desempenho, DIC e diagnósticos MCMC para definir o conjunto competitivo de cada característica.
model_selection_support <- model_comparison |>
  left_join(
    convergence_by_trait_method,
    by = c("Trait", "Method")
  ) |>
  left_join(
    predictive_winners |>
      select(Trait, Predictive_winner),
    by = "Trait"
  ) |>
  group_by(Trait) |>
  mutate(
    # Referências para a regra de um erro-padrão.
    Best_mean_fold_r = max(Mean_fold_r, na.rm = TRUE),
    Best_mean_fold_r_SE =
      SD_fold_r[which.max(Mean_fold_r)] / sqrt(N_FOLDS),
    Best_mean_fold_RMSE = min(Mean_fold_RMSE, na.rm = TRUE),
    Best_mean_fold_RMSE_SE =
      SD_fold_RMSE[which.min(Mean_fold_RMSE)] / sqrt(N_FOLDS),

    # Competitividade preditiva.
    Within_one_SE_r =
      Mean_fold_r >= Best_mean_fold_r - Best_mean_fold_r_SE,
    Within_one_SE_RMSE =
      Mean_fold_RMSE <= Best_mean_fold_RMSE + Best_mean_fold_RMSE_SE,
    Predictively_competitive =
      Within_one_SE_r & Within_one_SE_RMSE,

    # Suporte complementar por DIC e convergência.
    DIC_competitive_threshold = DIC_COMPETITIVE_THRESHOLD,
    DIC_competitive = Delta_DIC <= DIC_COMPETITIVE_THRESHOLD,
    Competitive_for_selection =
      Predictively_competitive & DIC_competitive,
    Convergence_review = Parameters_flagged > 0,
    Automatic_candidate =
      Competitive_for_selection & !Convergence_review,

    # Resumo do conjunto de candidatos em cada característica.
    Competitive_set_n = sum(Competitive_for_selection),
    Automatic_candidate_n = sum(Automatic_candidate),
    RRBLUP_competitive = any(
      Method == "RRBLUP" & Competitive_for_selection
    ),
    RRBLUP_automatic_candidate = any(
      Method == "RRBLUP" & Automatic_candidate
    ),
    Automatic_selection_available = any(Automatic_candidate),

    # RR-BLUP recebe prioridade apenas dentro do conjunto automático.
    Selection_priority = case_when(
      Automatic_candidate & Method == "RRBLUP" ~ 1L,
      Automatic_candidate ~ 2L,
      TRUE ~ 3L
    )
  ) |>
  ungroup() |>
  arrange(
    match(Trait, traits),
    Selection_priority,
    desc(r),
    RMSE,
    MAE,
    Mean_DIC
  )
```

`Automatic_candidate = TRUE` exige simultaneamente competitividade preditiva, `Delta_DIC <= 2` e ausência de flags nos diagnósticos monitorados.

A tabela seguinte torna visíveis os limites derivados da regra e o tamanho dos conjuntos produzidos em cada característica. Ela não adiciona critérios à decisão.

```{r competitive-set-diagnostic}
model_selection_support |>
  group_by(Trait) |>
  summarise(
    Minimum_competitive_mean_r =
      first(Best_mean_fold_r - Best_mean_fold_r_SE),
    Maximum_competitive_mean_RMSE =
      first(Best_mean_fold_RMSE + Best_mean_fold_RMSE_SE),
    Predictively_competitive_n = sum(Predictively_competitive),
    DIC_and_predictive_competitive_n = sum(Competitive_for_selection),
    Automatic_candidate_n = first(Automatic_candidate_n),
    RRBLUP_automatic_candidate = first(RRBLUP_automatic_candidate),
    .groups = "drop"
  ) |>
  tabela_html(
    digits = 4,
    caption = "Limites e tamanhos do conjunto competitivo por característica",
    col.names = c(
      "Característica", "r médio mínimo", "RMSE médio máximo",
      "Competitivos preditivos", "Competitivos + DIC",
      "Candidatos automáticos", "RR-BLUP candidato automático"
    )
  )
```

### 5.4 Escolha do método

Os passos 4 e 5 são implementados aqui. RR-BLUP recebe prioridade somente dentro do conjunto de candidatos automáticos como escolha explícita de parcimônia e referência de contração homogênea, sem implicar superioridade estatística universal. Na ausência de RR-BLUP nesse conjunto, os demais candidatos seguem a ordem `r`, RMSE, MAE e DIC; se não houver candidato automático, o vencedor preditivo é preservado provisoriamente para revisão.


```{r selection-choice}
# Melhor candidato automático em cada característica.
automatic_selections <- model_selection_support |>
  filter(Automatic_candidate) |>
  group_by(Trait) |>
  arrange(
    Selection_priority,
    desc(r),
    RMSE,
    MAE,
    Mean_DIC,
    .by_group = TRUE
  ) |>
  slice(1L) |>
  ungroup() |>
  transmute(
    Trait,
    Automatic_selected_method = Method
  )

# Escolha final antes de anexar as métricas do método selecionado.
# Aplica a prioridade do RR-BLUP dentro do conjunto automático e define o método selecionado.
selection_spec <- predictive_winners |>
  select(Trait, Predictive_winner) |>
  left_join(automatic_selections, by = "Trait") |>
  mutate(
    Selected_method = coalesce(
      Automatic_selected_method,
      Predictive_winner
    )
  ) |>
  select(Trait, Selected_method, Predictive_winner) |>
  left_join(
    model_selection_support |>
      select(
        Trait,
        Method,
        Automatic_selection_available,
        Automatic_candidate_n,
        Competitive_set_n,
        RRBLUP_competitive,
        RRBLUP_automatic_candidate,
        Convergence_review
      ),
    # Associa o método selecionado à tabela de suporte para anexar os indicadores usados na decisão.
    by = c("Trait", "Selected_method" = "Method")
  ) |>
  mutate(
    RRBLUP_preference_applied =
      Selected_method == "RRBLUP" &
      Predictive_winner != "RRBLUP" &
      RRBLUP_automatic_candidate,
    Selection_requires_review =
      !Automatic_selection_available | Convergence_review,
    Selection_status = case_when(
      Selection_requires_review ~ "provisional_review_required",
      TRUE ~ "rule_based_selected"
    ),
    Decision_code = case_when(
      Selection_requires_review ~
        "predictive_winner_provisional_review_required",
      Selected_method == "RRBLUP" &
        RRBLUP_preference_applied ~
        "rrblup_preferred_among_competitive_models",
      Selected_method == "RRBLUP" &
        Predictive_winner == "RRBLUP" ~
        "rrblup_best_predictive_model",
      TRUE ~ "best_non_rrblup_competitive_model"
    ),
    Operational_competitive_set_rule =
      "one_se_r_and_rmse_plus_delta_dic_le_2"
  ) |>
  select(-Predictive_winner, -Convergence_review) |>
  arrange(match(Trait, traits))

```

`selection_spec` registra o resultado da hierarquia. `rule_based_selected` indica que a regra pôde ser aplicada; `provisional_review_required` identifica uma escolha preservada apenas para revisão.

### 5.5 Desempenho dos métodos selecionados

As métricas e os diagnósticos do método efetivamente selecionado são então
extraídos da tabela de suporte.

```{r selected-performance}
# Extrai métricas preditivas, DIC e diagnósticos do método selecionado em cada característica.
selected_performance <- model_selection_support |>
  inner_join(
    selection_spec |>
      select(Trait, Selected_method),
    by = "Trait"
  ) |>
  # Restringe os dados às observações relevantes nesta etapa.
  filter(Method == Selected_method) |>
  transmute(
    Trait,
    Selected_method,
    r,
    p_value,
    RMSE,
    MAE,
    Bias,
    Slope,
    Mean_DIC,
    Delta_DIC,
    Wprob,
    ER,
    Mean_fold_r,
    SD_fold_r,
    Mean_fold_RMSE,
    SD_fold_RMSE,
    Within_one_SE_r,
    Within_one_SE_RMSE,
    Predictively_competitive,
    DIC_competitive,
    Competitive_for_selection,
    Automatic_candidate,
    Competitive_set_n,
    Automatic_candidate_n,
    RRBLUP_competitive,
    RRBLUP_automatic_candidate,
    Parameters_flagged,
    Runs_with_flags,
    Minimum_ESS,
    Maximum_absolute_Geweke,
    Convergence_review
  )
```

`selected_performance` preserva, para cada característica, as métricas OOF, DIC e diagnósticos correspondentes ao método efetivamente selecionado.

### 5.6 Mapa diagnóstico da regra de seleção

O gráfico posiciona os sete métodos de cada característica pelas duas quantidades usadas para definir competitividade preditiva entre folds. As linhas pontilhadas mostram os limites de um erro-padrão; métodos à direita da linha vertical e abaixo da linha horizontal satisfazem a parte preditiva da regra. A forma do ponto informa se, além disso, `Delta_DIC <= 2` e os diagnósticos MCMC permitem classificá-lo como candidato automático.

```{r selection-rule-map, fig.width=10, fig.height=8, fig.alt="Painéis por característica com correlação média entre folds no eixo horizontal, RMSE médio no eixo vertical, limites pontilhados de um erro-padrão e métodos coloridos; a forma indica se o método é candidato automático."}
selection_rule_boundaries <- model_selection_support |>
  distinct(
    Trait, Best_mean_fold_r, Best_mean_fold_r_SE,
    Best_mean_fold_RMSE, Best_mean_fold_RMSE_SE
  )

model_selection_support |>
  mutate(
    Automatic_candidate_label = factor(
      Automatic_candidate,
      levels = c(FALSE, TRUE),
      labels = c("Não", "Sim")
    )
  ) |>
  ggplot(
    aes(
      x = Mean_fold_r,
      y = Mean_fold_RMSE,
      color = Method,
      shape = Automatic_candidate_label
    )
  ) +
  geom_vline(
    data = selection_rule_boundaries,
    aes(xintercept = Best_mean_fold_r - Best_mean_fold_r_SE),
    linetype = 2,
    linewidth = 0.5,
    inherit.aes = FALSE
  ) +
  geom_hline(
    data = selection_rule_boundaries,
    aes(yintercept = Best_mean_fold_RMSE + Best_mean_fold_RMSE_SE),
    linetype = 2,
    linewidth = 0.5,
    inherit.aes = FALSE
  ) +
  geom_point(size = 2.4, alpha = 0.8) +
  facet_wrap(~ Trait, scales = "free", ncol = 2) +
  scale_color_gdocs(name = "Método") +
  labs(
    x = "Correlação média entre folds",
    y = "RMSE médio entre folds",
    shape = "Candidato automático",
    title = "Competitividade preditiva e candidatos automáticos",
    subtitle = "As linhas pontilhadas representam as tolerâncias descritivas de um erro-padrão",
    caption = "A forma 'Sim' exige também Delta DIC <= 2 e ausência de flags nos diagnósticos MCMC monitorados."
  ) +
  theme_gdocs() +
  theme(legend.position = "top")
```

O mapa é diagnóstico: ele mostra como a regra classifica os métodos, mas não transforma as tolerâncias entre folds em testes formais de equivalência.

### 5.7 Resultado final da seleção e evidência preditiva

Por fim, são reunidos o método selecionado, os vencedores preditivo e por DIC, a
direção OOF e uma classe nominal do sinal de cada característica. A classe
nominal é apresentada apenas para tornar explícitas correlações positivas fracas; ela não é usada como filtro de seleção. A fronteira $r > 0$ separa apenas a direção preditiva positiva da não positiva; não constitui teste de significância nem limiar mínimo de utilidade preditiva.

A quantidade `Predictive_loss` registra a diferença entre a correlação OOF agrupada do vencedor preditivo e a correlação OOF agrupada do método efetivamente selecionado:

\[
\mathrm{Predictive\_loss}
=
r_{\mathrm{vencedor\ preditivo}}
-
r_{\mathrm{método\ selecionado}}.
\]

Assim, `Predictive_loss = 0` indica que o método selecionado também é o vencedor preditivo, enquanto um valor positivo quantifica quanto de correlação OOF agrupada foi cedido pela regra hierárquica de seleção. Essa quantidade não é uma função de perda usada no ajuste dos modelos, não combina RMSE ou DIC e não constitui um novo critério de seleção; é apenas um diagnóstico descritivo da diferença de desempenho preditivo.

```{r final-model-selection}
# Reúne método selecionado, vencedores preditivo e por DIC e evidência OOF em uma tabela final por característica.
model_selection <- selection_spec |>
  left_join(
    selected_performance,
    # Junta o desempenho do método escolhido usando característica e método como chaves.
    by = c("Trait", "Selected_method")
  ) |>
  left_join(predictive_winners, by = "Trait") |>
  left_join(dic_winners, by = "Trait") |>
  mutate(
    # Quantifica a diferença de correlação OOF entre o vencedor preditivo e o método selecionado.
    Predictive_loss = Predictive_winner_r - r,
    Predictive_winner_agrees =
      Selected_method == Predictive_winner,
    DIC_winner_agrees =
      Selected_method == DIC_winner,
    # Usa zero apenas como fronteira de direção; r > 0 não implica significância ou utilidade mínima.
    OOF_predictive_direction = if_else(
      r > 0,
      "positive",
      "nonpositive"
    ),
    # Mantém p < 0,05 somente como classe nominal descritiva, sem filtrar os rankings.
    OOF_nominal_signal = case_when(
      r > 0 & p_value < 0.05 ~ "positive_nominal_p_lt_0.05",
      r > 0 ~ "positive_nominal_p_ge_0.05",
      TRUE ~ "nonpositive"
    )
  ) |>
  arrange(match(Trait, traits))


# Conta quantas características apresentam correlação OOF positiva ou não positiva.
oof_direction_summary <- model_selection |>
  count(OOF_predictive_direction, name = "Traits") |>
  arrange(OOF_predictive_direction)
```

Esta é a tabela principal de decisão por característica. Além do método selecionado, ela preserva os vencedores preditivo e por DIC, mostra `Predictive_loss` como diagnóstico descritivo, registra se a preferência por RR-BLUP foi aplicada e explicita a direção e a força nominal do sinal OOF.

```{r model-selection-table}
# DISPLAY-ONLY START
model_selection_display <- model_selection |>
  transmute(
    Trait,
    Selected_method,
    Predictive_winner,
    DIC_winner,
    r = sprintf("%.3f", r),
    p_value = if_else(
      p_value < 0.001,
      "<0.001",
      sprintf("%.3f", p_value)
    ),
    RMSE = sprintf("%.3f", RMSE),
    Mean_DIC = sprintf("%.2f", Mean_DIC),
    Delta_DIC = sprintf("%.2f", Delta_DIC),
    Predictive_loss = sprintf("%.3f", Predictive_loss),
    RRBLUP_preference_applied,
    Selection_status,
    OOF_predictive_direction,
    OOF_nominal_signal
  )

tabela_html(
  model_selection_display,
  caption = "Método selecionado por característica",
  col.names = c("Característica", "Método selecionado", "Vencedor preditivo", "Vencedor por DIC", "r", "p-valor", "RMSE", "DIC médio", "Delta DIC", "Perda preditiva", "Preferência por RR-BLUP aplicada", "Status da seleção", "Direção preditiva OOF", "Sinal nominal OOF")
)
# DISPLAY-ONLY END
```

O resumo de direção conta quantas características terminam com correlação OOF positiva ou não positiva para o método selecionado. Ele não classifica magnitude, utilidade prática ou significância.

```{r oof-direction-table}
tabela_html(
  oof_direction_summary,
  caption = "Direção preditiva OOF das características",
  col.names = c("Direção preditiva OOF", "Características")
)
```

## 6. Estabilidade entre folds dos métodos selecionados

As métricas por fold dos métodos selecionados são derivadas aqui para a síntese do Módulo 05. Mudanças de sinal e dispersão entre folds são diagnósticos descritivos; com apenas cinco folds sobrepostos, não constituem teste formal de heterogeneidade.

```{r selected-fold-diagnostics}
selected_fold_diagnostics <- metrics |>
  inner_join(
    selection_spec |> select(Trait, Selected_method),
    by = c("Trait" = "Trait", "Method" = "Selected_method")
  ) |>
  transmute(Trait, Fold, Method, Correlation, RMSE, MAE) |>
  arrange(match(Trait, traits), Fold)
```


## 7. Tempo computacional

O tempo computacional é resumido apenas para documentação operacional e apresentação no Módulo 05. Ele não participa da seleção dos métodos e não deve ser interpretado como benchmark universal.

```{r runtime}
# Resume o custo computacional dos métodos avaliados.
runtime_summary <- metrics |>
  group_by(Method) |>
  summarise(
    Fits = n(),
    Total_seconds = sum(Elapsed_seconds),
    Mean_seconds = mean(Elapsed_seconds),
    SD_seconds = sd(Elapsed_seconds),
    Median_seconds = median(Elapsed_seconds),
    Minimum_seconds = min(Elapsed_seconds),
    Maximum_seconds = max(Elapsed_seconds),
    .groups = "drop"
  ) |>
  arrange(match(Method, methods))
```

## 8. Análogo de herdabilidade baseado em marcadores e acurácia ajustada no RR-BLUP/BRR

### 8.1 Definição e limites de interpretação

Seguindo Silva et al. [@silva2021brrguava], um análogo de variância aditiva
baseado em marcadores é obtido a partir da variância comum dos marcadores e do
denominador \(\sum 2pq\). A acurácia ajustada por fold é definida como
\(r_f/\sqrt{H_f^2}\). O \(H^2\) resultante é apresentado como um análogo de
herdabilidade baseado no modelo, e não como uma estimativa clássica independente
de herdabilidade no sentido restrito. A quantidade denominada `Predictive_accuracy` é uma razão derivada, `r_f/sqrt(H_f^2)`, e não uma correlação observada diretamente entre valor genético verdadeiro e predito. Por depender de estimativas amostrais de `r_f` e `H_f^2`, ela pode ser negativa ou exceder 1; por isso deve ser interpretada como índice de acurácia ajustada segundo essa definição, e não como uma medida necessariamente limitada ao intervalo [0, 1].

### 8.2 Derivação por fold e resumo entre folds

```{r rrblup-heritability}
# Calcula e organiza o resumo de herdabilidade baseado no modelo RR-BLUP/BRR.
rrblup_variance_components <- convergence |>
  filter(
    Method == "RRBLUP",
    Parameter %in% c("Residual_variance", "Marker_variance")
  ) |>
  select(Run_id, Trait, Fold, Method, Parameter, Posterior_mean) |>
  pivot_wider(names_from = Parameter, values_from = Posterior_mean)

rrblup_fold_correlations <- metrics |>
  filter(Method == "RRBLUP") |>
  select(Trait, Fold, Correlation)

# Organiza a estrutura da validação cruzada e dos ajustes.
rrblup_heritability_by_fold <- rrblup_variance_components |>
  left_join(rrblup_fold_correlations, by = c("Trait", "Fold")) |>
  mutate(
    Marker_variance_denominator = matrices_object$denominator,
    Additive_variance = Marker_variance * Marker_variance_denominator,
    H2 = Additive_variance / (Additive_variance + Residual_variance),
    Predictive_accuracy = Correlation / sqrt(H2)
  ) |>
  arrange(match(Trait, traits), Fold)

# Resume entre folds o análogo de herdabilidade e a acurácia ajustada do RR-BLUP/BRR.
rrblup_heritability_summary <- rrblup_heritability_by_fold |>
  group_by(Trait) |>
  summarise(
    Mean_H2 = mean(H2),
    SD_H2 = sd(H2),
    Mean_fold_r = mean(Correlation),
    SD_fold_r = sd(Correlation),
    Mean_predictive_accuracy = mean(Predictive_accuracy),
    SD_predictive_accuracy = sd(Predictive_accuracy),
    .groups = "drop"
  ) |>
  arrange(match(Trait, traits))
```

`rrblup_heritability_summary` preserva, por característica, o análogo de herdabilidade derivado dos componentes do RR-BLUP/BRR e a razão `Correlation / sqrt(H2)`. Essa razão não é uma correlação convencional e pode ficar fora de [0, 1].

## 9. Valores genômicos OOF e direção de seleção

### 9.1 Valores genômicos cross-fitted

O valor genômico de cada indivíduo é cross-fitted: ele provém do fold em que o
fenótipo desse indivíduo foi mascarado. Esses valores genômicos OOF permitem um
ranking coerente com a validação, pois o próprio fenótipo do indivíduo não entra
no seu escore. Eles não correspondem a valores genéticos finais de um modelo
reajustado com os 150 fenótipos.

### 9.2 Direção de seleção e construção do escore

A direção de seleção é aplicada ao valor genômico somente no momento de construir o ranking. O valor genômico original permanece inalterado. Em cada característica, a coluna `Genomic_value` é exatamente o `Genomic_component` da predição OOF produzida pelo método selecionado; métodos diferentes podem, portanto, fornecer os valores usados em características diferentes.

```{r selected-oof-genomic-values}
# Define a direção desejada de seleção e associa os valores genômicos OOF ao método escolhido em cada característica.
selection_objective_map <- c(
  MMCOM = "increase",
  PRODCOM = "increase",
  PRODEF = "decrease",
  CF = "increase",
  DF = "increase",
  DCI = "decrease",
  EP = "increase",
  FFC = "increase",
  FFP = "increase",
  SS = "increase"
)

# Organiza, para cada característica, o sentido desejado de seleção e a regra de ordenação.
selection_objectives <- data.frame(
  Trait = traits,
  Selection_objective = unname(selection_objective_map[traits]),
  stringsAsFactors = FALSE
) |>
  mutate(
    Ranking_rule = case_when(
      Selection_objective == "increase" ~ "maximize_genomic_value",
      Selection_objective == "decrease" ~ "minimize_genomic_value",
      TRUE ~ NA_character_
    )
  )

# Organiza o componente genômico estimado para cada indivíduo.
selected_oof_genomic_values <- predictions |>
  inner_join(
    model_selection |>
      select(
        Trait, Selected_method, OOF_predictive_direction,
        OOF_nominal_signal, r, p_value
      ),
    by = "Trait"
  ) |>
  inner_join(selection_objectives, by = "Trait") |>
  filter(Method == Selected_method) |>
  transmute(
    IND, Trait, Fold, Method, OOF_predictive_direction,
    OOF_nominal_signal, OOF_r = r, OOF_nominal_p_value = p_value,
    Selection_objective, Ranking_rule,
    Genomic_value = Genomic_component
  ) |>
  arrange(match(Trait, traits), IND)

tabela_html(
  selection_objectives,
  caption = "Direção de seleção definida para cada característica",
  col.names = c("Característica", "Objetivo de seleção", "Regra de ranking")
)
```

## 10. Ranking exploratório proporcional de candidatos por característica

### 10.1 Elegibilidade e proporção priorizada

Os rankings de candidatos são apresentados para as características cujo método
selecionado possui correlação OOF positiva. Os p-valores nominais permanecem
descritivos e não determinam se um ranking é produzido. Correlações positivas
com `p >= 0,05` são mantidas explicitamente como sinais fracos/exploratórios e
não devem ser interpretadas como utilidade preditiva demonstrada. Em cada
característica com OOF positivo, são listados os 20% de indivíduos com maior
escore orientado; essa proporção é uma regra configurável desta análise, e não
uma intensidade ótima estimada. Com 150 candidatos disponíveis, 20% correspondem a 30 indivíduos. Para características cujo objetivo é diminuir, o escore é o negativo do valor genômico.

### 10.2 Ordenação e empates no limite

A ordenação usa `IND` apenas como critério secundário determinístico quando dois escores são exatamente iguais. A proporção selecionada permanece fixa mesmo se houver empate no limite; `Exact_boundary_tie = TRUE` apenas informa que o último incluído e o primeiro excluído possuem o mesmo escore e, portanto, não há evidência genômica para distingui-los naquele corte.


```{r genomic-ranking}
# Orienta os valores genômicos pelo objetivo de seleção e ranqueia os indivíduos dentro de cada característica.
genomic_ranking <- selected_oof_genomic_values |>
  mutate(
    Selection_score = case_when(
      Selection_objective == "increase" ~ Genomic_value,
      Selection_objective == "decrease" ~ -Genomic_value,
      TRUE ~ NA_real_
    )
  ) |>
  group_by(Trait) |>
  arrange(desc(Selection_score), IND, .by_group = TRUE) |>
  mutate(Rank = row_number()) |>
  ungroup() |>
  arrange(match(Trait, traits), Rank)

# Define a proporção de candidatos exibida em cada ranking exploratório.
SELECTION_PROPORTION <- 0.20

positive_oof_traits <- model_selection |>
  filter(OOF_predictive_direction == "positive") |>
  pull(Trait)

# Calcula quantos indivíduos compõem a proporção priorizada em cada característica com OOF positivo.
selection_sizes <- genomic_ranking |>
  filter(Trait %in% positive_oof_traits) |>
  count(Trait, name = "N_available") |>
  mutate(
    Selection_proportion = SELECTION_PROPORTION,
    N_selected = pmax(
      1L,
      as.integer(ceiling(SELECTION_PROPORTION * N_available))
    )
  ) |>
  arrange(match(Trait, traits))

# Registra o escore de corte e o intervalo de valores genômicos correspondente a cada ranking.
selection_cutoff_summary <- genomic_ranking |>
  filter(Trait %in% positive_oof_traits) |>
  inner_join(
    selection_sizes |>
      select(Trait, N_available, N_selected),
    by = "Trait"
  ) |>
  arrange(match(Trait, traits), Rank) |>
  group_by(Trait) |>
  mutate(Next_score = lead(Selection_score)) |>
  summarise(
    N_available = first(N_available),
    N_selected = first(N_selected),
    Score_last_selected = Selection_score[first(N_selected)],
    Score_first_not_selected = Next_score[first(N_selected)],
    Exact_boundary_tie =
      !is.na(Score_first_not_selected) &
      Score_last_selected == Score_first_not_selected,
    .groups = "drop"
  ) |>
  arrange(match(Trait, traits))

# Mantém, em cada característica com OOF positivo, os candidatos incluídos na proporção definida para o ranking.
selected_individuals_by_trait <- genomic_ranking |>
  inner_join(selection_sizes, by = "Trait") |>
  filter(Rank <= N_selected) |>
  left_join(
    matrices_object$metadata |>
      select(IND, FAM),
    by = "IND"
  ) |>
  select(
    Trait, Rank, IND, FAM, Method,
    Selection_objective, Ranking_rule,
    Genomic_value, Selection_score, OOF_predictive_direction,
    OOF_nominal_signal, OOF_r, OOF_nominal_p_value,
    Selection_proportion, N_available, N_selected
  ) |>
  arrange(match(Trait, traits), Rank)

```

### 10.3 Diagnóstico do ponto de corte

A tabela de corte mostra o escore do último candidato incluído e do primeiro não incluído. A coluna `Exact_boundary_tie` deve ser consultada antes de interpretar o limite como separação substantiva entre candidatos.

```{r selection-cutoff-table}
# DISPLAY-ONLY START
selection_cutoff_display <- selection_cutoff_summary |>
  transmute(
    Trait,
    N_available = as.character(N_available),
    N_selected = as.character(N_selected),
    Score_last_selected = sprintf("%.3f", Score_last_selected),
    Score_first_not_selected = if_else(
      is.na(Score_first_not_selected),
      NA_character_,
      sprintf("%.3f", Score_first_not_selected)
    ),
    Exact_boundary_tie
  )

tabela_html(
  selection_cutoff_display,
  caption = "Escores no limite da seleção proporcional",
  col.names = c("Característica", "Candidatos disponíveis", "Candidatos selecionados", "Escore do último selecionado", "Escore do primeiro não selecionado", "Empate exato no limite")
)
# DISPLAY-ONLY END
```

O objeto completo `selected_individuals_by_trait` mantém todos os candidatos pertencentes aos 20% priorizados em cada característica elegível; a apresentação nominal dos candidatos fica para o Módulo 05.

## 11. Recorrência entre características

### 11.1 Definição e denominador da recorrência

A recorrência é descritiva: entre as características com correlação OOF positiva, conta em quantas cada indivíduo aparece entre os 20% mais favoráveis. `Selection_frequency` divide essa contagem pelo número de características com OOF positivo, e não necessariamente pelas dez características originais. Sinais OOF positivos fracos permanecem exploratórios. Não são usados pesos e não é construído índice de seleção multicaracterística; aparecer em várias listas não equivale a demonstrar superioridade multicaracterística conjunta.

### 11.2 Classes de recorrência e candidatos recorrentes

As classes de recorrência são convenções descritivas: alta para quatro ou mais características, intermediária para três, ampla para duas, específica para uma e nenhuma para zero. O objeto `multitrait_candidates` conserva indivíduos recorrentes em pelo menos duas características para não descartar informação potencialmente útil nos módulos seguintes. Esses pontos de corte organizam a apresentação e não são limiares de significância estatística.


```{r multitrait-recurrence}
# Conta a recorrência dos indivíduos entre os rankings exploratórios das características com OOF positivo.
recurrence_counts <- selected_individuals_by_trait |>
  arrange(match(Trait, traits), Rank) |>
  group_by(IND, FAM) |>
  summarise(
    N_traits = n(),
    Traits = paste(Trait, collapse = ", "),
    Best_rank = min(Rank),
    Mean_rank_present = mean(Rank),
    .groups = "drop"
  )

# Integra a contagem de recorrência aos metadados e calcula frequência e classe de recorrência.
multitrait_recurrence <- matrices_object$metadata |>
  select(IND, FAM) |>
  left_join(recurrence_counts, by = c("IND", "FAM")) |>
  mutate(
    N_traits = tidyr::replace_na(N_traits, 0L),
    Traits = tidyr::replace_na(Traits, ""),
    Best_rank = case_when(
      N_traits == 0L ~ NA_integer_,
      TRUE ~ Best_rank
    ),
    Mean_rank_present = case_when(
      N_traits == 0L ~ NA_real_,
      TRUE ~ Mean_rank_present
    ),
    Selection_frequency = N_traits / length(positive_oof_traits),
    # Classifica a recorrência por número de características; os cortes são descritivos.
    Recurrence_class = case_when(
      N_traits >= 4L ~ "high_4plus",
      N_traits == 3L ~ "intermediate_3",
      N_traits == 2L ~ "broad_2",
      N_traits == 1L ~ "specific_1",
      TRUE ~ "none_0"
    )
  ) |>
  arrange(desc(N_traits), FAM, IND)

# Resume quantos indivíduos pertencem a cada classe de recorrência.
recurrence_distribution <- multitrait_recurrence |>
  count(N_traits, Recurrence_class, name = "N_individuals") |>
  mutate(
    Proportion_of_population =
      N_individuals / nrow(matrices_object$metadata)
  ) |>
  arrange(desc(N_traits))

# Reorganiza os ranks por característica para uma linha por candidato recorrente.
candidate_rank_wide <- selected_individuals_by_trait |>
  semi_join(
    multitrait_recurrence |>
      filter(N_traits >= 2L),
    by = c("IND", "FAM")
  ) |>
  select(IND, FAM, Trait, Rank) |>
  pivot_wider(
    names_from = Trait,
    values_from = Rank,
    names_glue = "{Trait}_rank"
  )

# Mantém candidatos recorrentes em pelo menos duas características e anexa seus ranks específicos.
multitrait_candidates <- multitrait_recurrence |>
  # Mantém no objeto completo candidatos presentes em pelo menos duas características.
  filter(N_traits >= 2L) |>
  left_join(candidate_rank_wide, by = c("IND", "FAM")) |>
  arrange(desc(N_traits), FAM, IND)
```

`multitrait_recurrence`, `recurrence_distribution` e `multitrait_candidates` são derivados aqui e apresentados no Módulo 05. O objeto científico completo mantém candidatos recorrentes em pelo menos duas características; recorrência não constitui índice multicaracterística.

## 12. Correlações entre valores genômicos OOF

Estas correlações descrevem a associação entre os valores genômicos OOF produzidos pelos métodos selecionados em cada característica. Como características diferentes podem usar métodos diferentes e os valores são cross-fitted, a matriz resume associação entre escores preditos, não covariância genética estimada conjuntamente. Portanto, ela não deve ser interpretada como matriz de correlações genéticas de um modelo multivariado.


```{r oof-correlations}
selected_genomic_wide <- selected_oof_genomic_values |>
  select(IND, Trait, Genomic_value) |>
  pivot_wider(names_from = Trait, values_from = Genomic_value)

selected_oof_correlations <- cor(
  as.matrix(selected_genomic_wide[, traits, drop = FALSE])
)
```

`selected_oof_correlations` é derivada aqui para a visualização do Módulo 05. Ela deve ser interpretada somente como associação entre escores OOF, e não como correlação genética conjunta.

## 13. Gravação dos resultados

As tabelas derivadas e o objeto `module04_results.rds` são persistidos para uso direto no Módulo 05. Nenhum modelo genômico é reajustado nesta etapa. O diretório de saída é criado somente agora, depois de concluídas todas as derivações.

```{r save-results}
RESULTS_DIR <- here("output", "results", "m04")

dir.create(
  RESULTS_DIR,
  recursive = TRUE,
  showWarnings = FALSE
)

# Grava as tabelas derivadas pelo módulo antes de montar o objeto RDS consolidado.
write.csv(model_comparison, file.path(RESULTS_DIR, "model_comparison.csv"), row.names = FALSE)
write.csv(model_selection_support, file.path(RESULTS_DIR, "model_selection_support.csv"), row.names = FALSE)
write.csv(model_selection, file.path(RESULTS_DIR, "model_selection.csv"), row.names = FALSE)
write.csv(selection_spec, file.path(RESULTS_DIR, "selection_decision_spec.csv"), row.names = FALSE)
write.csv(oof_direction_summary, file.path(RESULTS_DIR, "oof_direction_summary.csv"), row.names = FALSE)
write.csv(convergence_by_trait_method, file.path(RESULTS_DIR, "convergence_by_trait_method.csv"), row.names = FALSE)
write.csv(selected_fold_diagnostics, file.path(RESULTS_DIR, "selected_fold_diagnostics.csv"), row.names = FALSE)
write.csv(runtime_summary, file.path(RESULTS_DIR, "runtime_summary.csv"), row.names = FALSE)
write.csv(rrblup_heritability_by_fold, file.path(RESULTS_DIR, "rrblup_heritability_by_fold.csv"), row.names = FALSE)
write.csv(rrblup_heritability_summary, file.path(RESULTS_DIR, "rrblup_heritability_summary.csv"), row.names = FALSE)
write.csv(selection_objectives, file.path(RESULTS_DIR, "selection_objectives.csv"), row.names = FALSE)
write.csv(selected_oof_genomic_values, file.path(RESULTS_DIR, "selected_oof_genomic_values.csv"), row.names = FALSE)
write.csv(genomic_ranking, file.path(RESULTS_DIR, "genomic_ranking.csv"), row.names = FALSE)
write.csv(selection_sizes, file.path(RESULTS_DIR, "selection_sizes.csv"), row.names = FALSE)
write.csv(selection_cutoff_summary, file.path(RESULTS_DIR, "selection_cutoff_summary.csv"), row.names = FALSE)
write.csv(selected_individuals_by_trait, file.path(RESULTS_DIR, "selected_individuals_by_trait.csv"), row.names = FALSE)
write.csv(multitrait_recurrence, file.path(RESULTS_DIR, "multitrait_recurrence.csv"), row.names = FALSE)
write.csv(recurrence_distribution, file.path(RESULTS_DIR, "recurrence_distribution.csv"), row.names = FALSE)
write.csv(multitrait_candidates, file.path(RESULTS_DIR, "multitrait_candidates.csv"), row.names = FALSE)
write.csv(as.data.frame(selected_oof_correlations), file.path(RESULTS_DIR, "selected_oof_correlations.csv"), row.names = TRUE)

saveRDS(
  list(
    traits = traits,
    methods = methods,
    model_comparison = model_comparison,
    model_selection_support = model_selection_support,
    selection_spec = selection_spec,
    model_selection = model_selection,
    oof_direction_summary = oof_direction_summary,
    convergence_by_trait_method = convergence_by_trait_method,
    selected_fold_diagnostics = selected_fold_diagnostics,
    runtime = runtime_summary,
    rrblup_heritability_by_fold = rrblup_heritability_by_fold,
    rrblup_heritability_summary = rrblup_heritability_summary,
    selection_objectives = selection_objectives,
    selected_oof_genomic_values = selected_oof_genomic_values,
    genomic_ranking = genomic_ranking,
    selection_proportion = SELECTION_PROPORTION,
    positive_oof_traits = positive_oof_traits,
    selection_sizes = selection_sizes,
    selection_cutoff_summary = selection_cutoff_summary,
    selected_individuals_by_trait = selected_individuals_by_trait,
    multitrait_recurrence = multitrait_recurrence,
    recurrence_distribution = recurrence_distribution,
    multitrait_candidates = multitrait_candidates,
    selected_oof_correlations = selected_oof_correlations
  ),
  file.path(RESULTS_DIR, "module04_results.rds")
)
```

## 14. Próxima etapa

Ao final deste módulo, a etapa de derivação está concluída: comparação dos métodos, decisão por característica, diagnósticos associados, rankings exploratórios, recorrência e correlações entre escores OOF já estão definidos nos objetos persistidos.

O Módulo 05 muda de **derivação para apresentação e interpretação**. Ele utiliza exclusivamente essas derivações para construir as tabelas e figuras de síntese, sem reaplicar a regra de seleção, refazer rankings ou reajustar modelos. Os valores genômicos OOF continuam sendo escores cross-fitted de validação; este fluxo não os transforma em valores genéticos finais de um refit com todos os 150 fenótipos.

<div style="display:grid; grid-template-columns:1fr auto 1fr; align-items:center; gap:1rem; margin-top:2rem; padding-top:1rem; border-top:1px solid #ddd;">
<a href="03_models_pt.html">← Módulo 03 — Ajuste dos modelos</a>
<a href="04_results_en.html" style="text-align:center;">English</a>
<a href="05_results_pt.html" style="text-align:right;">Módulo 05 — Síntese dos resultados →</a>
</div>
