---
title: "Comparação dos modelos, seleção genômica e resultados"
author:
  - Costa, W. G.^[Weverton Gomes da Costa, Pós-Doutorando, Departamento de Estatística - Universidade Federal de Viçosa, weverton.costa@ufv.br]
date: "`r Sys.Date()`"
site: workflowr::wflow_site
url: https://wevertongomescosta.github.io/Bayesian-ridge-regression-papaya/
bibliography: ../REFERENCES.bib
link-citations: true
output:
  workflowr::wflow_html:
    toc: true
    toc_depth: 3
    toc_float: true
    code_download: true
    code_folding: show
editor_options:
  chunk_output_type: console
github-repo: WevertonGomesCosta/Bayesian-ridge-regression-papaya
---

```{r setup, include=FALSE}
knitr::opts_chunk$set(
  echo = TRUE,
  warning = FALSE,
  message = FALSE,
  cache = FALSE,
  fig.align = "center",
  out.width = "100%"
)
```

## 1. Objetivo

Este módulo reúne os resultados produzidos no Módulo 03 e os organiza em uma sequência de análise voltada à interpretação e à seleção genômica:

**avaliar os diagnósticos de convergência → resumir as métricas de ajuste e desempenho preditivo → escolher o método por característica → interpretar os valores genômicos → examinar relações entre características → definir a elegibilidade → selecionar indivíduos → avaliar a recorrência.**

A escolha do método é feita separadamente para cada característica e prioriza o desempenho preditivo OOF. O DIC permanece como informação complementar. Os diagnósticos MCMC são resumidos para avaliar o comportamento global das cadeias, mas não constituem um filtro de seleção.

Depois da escolha dos métodos, os GEBVs OOF são obtidos para todas as características e avaliados também em conjunto por meio de suas correlações. Somente após essa etapa são aplicados os critérios de elegibilidade para seleção genômica.

## 2. Preparação da análise

### 2.1 Pacotes e funções auxiliares

Os pacotes abaixo são usados para manipulação das tabelas, construção das figuras, formatação e definição de caminhos relativos ao projeto.

```{r packages, warning=FALSE, message=FALSE}
library(dplyr) # Agrupamento, junção e resumo de tabelas.
library(tidyr)   # Reorganização entre formatos longo e largo.
library(ggplot2) # Construção de gráficos diagnósticos.
library(ggthemes) # Aplicação do tema e da escala GDocs.
library(knitr)   # Formatação de tabelas em documentos R Markdown.
library(here)  # Construção de caminhos relativos ao projeto.
```

A função auxiliar abaixo padroniza a apresentação das tabelas no tutorial.

```{r table-formatting, include=FALSE}
tabela_html <- function(x, caption = NULL, digits = getOption("digits"), col.names = NA) {
  tabela <- knitr::kable(
    x,
    format = "html",
    caption = caption,
    digits = digits,
    col.names = col.names,
    table.attr = paste0(
      'class="table table-striped table-hover" ',
      'style="width:100%; margin-bottom:0;"'
    )
  )
  knitr::asis_output(
    paste0(
      '<div style="width:100%; overflow-x:auto; margin-bottom:1.25rem;">',
      tabela,
      '</div>'
    )
  )
}
```

### 2.2 Objetos de entrada e configuração

O módulo utiliza `matrices_object.rds`, com fenótipos e metadados, e `models_object.rds`, com métricas por fold, predições OOF e diagnósticos MCMC. Os resultados são gravados somente ao final da análise.

```{r inputs}
matrices_object <- readRDS(
  here("output", "matrices", "matrices_object.rds")
)

models_object <- readRDS(
  here("output", "models", "models_object.rds")
)

metrics <- models_object$metrics_by_fold
predictions <- models_object$predictions
convergence <- models_object$convergence_diagnostics

traits <- colnames(matrices_object$phenotypes)
methods <- models_object$settings$methods

OOF_R_MAGNITUDE_THRESHOLD <- 0.30
NRMSE_SELECTION_THRESHOLD <- 1.00
SELECTION_PROPORTION <- 0.20
```

Os códigos internos dos métodos são mantidos nos objetos analíticos. Os rótulos e o tema definidos a seguir afetam apenas a apresentação.

```{r presentation-style}
method_labels <- c(
  RRBLUP = "RR-BLUP/BRR",
  BayesA = "BayesA",
  BayesB = "BayesB",
  BayesB2 = "BayesB2",
  BayesC = "BayesC",
  BL = "Lasso Bayesiano",
  GBLUP = "GBLUP"
)

selection_objective_labels <- c(
  increase = "Aumentar",
  decrease = "Diminuir"
)

project_theme <- theme_gdocs() +
  theme(
    legend.position = "bottom",
    legend.direction = "horizontal",
    legend.box = "horizontal",
    strip.text = element_text(face = "bold"),
    plot.title = element_text(face = "bold")
  )
```

## 3. Diagnósticos MCMC e convergência

Antes de comparar o desempenho dos métodos, os diagnósticos MCMC são examinados para verificar se o comportamento das cadeias é compatível com convergência segundo os critérios monitorados.

### 3.1 Síntese global dos diagnósticos MCMC

Os diagnósticos calculados no Módulo 03 são resumidos globalmente. Um ajuste é considerado sem sinalização quando nenhum dos parâmetros monitorados recebeu `Review_flag`.

```{r convergence-overview}
fit_convergence <- convergence |>
  group_by(Run_id, Trait, Method) |>
  summarise(
    Diagnostic_flag = any(Review_flag, na.rm = TRUE),
    .groups = "drop"
  )

convergence_overview <- data.frame(
  Nível = c("Ajustes", "Parâmetros monitorados"),
  Total = c(nrow(fit_convergence), nrow(convergence)),
  Sem_sinalização = c(
    sum(!fit_convergence$Diagnostic_flag),
    sum(!convergence$Review_flag, na.rm = TRUE)
  )
) |>
  mutate(
    Proporção_sem_sinalização = Sem_sinalização / Total
  )

tabela_html(
  convergence_overview,
  digits = 4,
  caption = "Síntese global dos diagnósticos MCMC",
  col.names = c("Nível", "Total", "Sem sinalização", "Proporção")
)
```

A predominância de ajustes e parâmetros sem sinalização indica que a maioria das cadeias apresentou comportamento compatível com convergência segundo os diagnósticos monitorados. Essa síntese não prova convergência de todos os efeitos de marcador individualmente e não participa da escolha do método.

A relação observado × predito complementa as métricas numéricas. A linha tracejada representa a relação 1:1 e a linha contínua corresponde à regressão dos valores observados sobre as predições OOF.

## 4. Desempenho dos modelos e escolha do método

### 4.1 Desempenho preditivo OOF

As estimativas OOF herdam o desenho de validação dos módulos anteriores. Cada indivíduo contribui com uma única predição OOF por método e característica. As métricas agrupadas descrevem o desempenho preditivo na população representada pelo conjunto de dados.

```{r pooled-oof-metrics}
# Combina as predições OOF e calcula as métricas preditivas agregadas por característica e método.
pooled_metrics <- predictions |>
  group_by(Trait, Method) |>
  summarise(
    N = n(),
    r = cor(Observed, Predicted),
    RMSE = sqrt(mean((Observed - Predicted)^2)),
    MAE = mean(abs(Observed - Predicted)),
    Bias = mean(Predicted - Observed),
    Slope = cov(Observed, Predicted) / var(Predicted),
    .groups = "drop"
  ) |>
  mutate(
    t_value = r * sqrt((N - 2) / (1 - r^2)),
    p_value = 2 * pt(abs(t_value), df = N - 2, lower.tail = FALSE)
  ) |>
  select(-t_value)

# Resume os resultados no objeto `fold_summary`.
fold_summary <- metrics |>
  group_by(Trait, Method) |>
  summarise(
    Mean_DIC = mean(DIC),
    SD_DIC = sd(DIC),
    Mean_fold_r = mean(Correlation),
    SD_fold_r = sd(Correlation),
    Mean_fold_RMSE = mean(RMSE),
    SD_fold_RMSE = sd(RMSE),
    Mean_fold_MAE = mean(MAE),
    SD_fold_MAE = sd(MAE),
    .groups = "drop"
  )
```

A correlação de Pearson, o RMSE, o MAE, o viés e a inclinação são calculados com as 150 predições OOF. Os p-valores associados à correlação são mantidos somente como informação descritiva.

### 4.2 DIC e suporte relativo

Para complementar a avaliação preditiva, o DIC é resumido dentro de cada característica. Seguindo a lógica do estudo de referência [@silva2021brrguava]:

\[
\Delta_j=\overline{DIC}_j-\min_k(\overline{DIC}_k),
\]

\[
Wprob_j=\frac{\exp(-\Delta_j/2)}{\sum_k\exp(-\Delta_k/2)},
\qquad
ER_j=\frac{Wprob_{\max}}{Wprob_j}.
\]

`Wprob` representa suporte relativo derivado do DIC e não é interpretado como probabilidade posterior calibrada de um modelo.

```{r model-comparison}
# Integra desempenho por fold e DIC para construir as medidas usadas na comparação dos métodos.
model_comparison <- pooled_metrics |>
  left_join(fold_summary, by = c("Trait", "Method")) |>
  group_by(Trait) |>
  mutate(
    Delta_DIC = Mean_DIC - min(Mean_DIC),
    log_weight = -0.5 * Delta_DIC,
    stable_weight = exp(log_weight - max(log_weight)),
    Wprob = stable_weight / sum(stable_weight),
    # Calcula a razão de evidência relativa ao método de maior Wprob em cada característica.
    ER = max(Wprob) / Wprob
  ) |>
  ungroup() |>
  select(
    Trait, Method, Mean_DIC, SD_DIC, Delta_DIC, Wprob, ER,
    N, r, p_value, RMSE, MAE, Bias, Slope,
    Mean_fold_r, SD_fold_r, Mean_fold_RMSE, SD_fold_RMSE,
    Mean_fold_MAE, SD_fold_MAE
  ) |>
  arrange(match(Trait, traits), Delta_DIC)
```

### 4.3 Comparação integrada e escolha do método

Desempenho OOF e DIC respondem a perguntas diferentes. A correlação OOF é a principal referência para desempenho preditivo, enquanto DIC fornece informação complementar sobre ajuste e complexidade.

```{r predictive-correlation-figure, fig.width=13, fig.height=10, fig.alt="Gráfico de barras em painéis comparando as correlações preditivas OOF agrupadas dos sete métodos de predição genômica nas dez características, com referência horizontal em zero."}
# Ordena os métodos e constrói o gráfico de correlação OOF por característica.
predictive_plot <- model_comparison |>
  mutate(Method = factor(Method, levels = methods)) |>
  ggplot(aes(x = Method, y = r, fill = Method)) +
  geom_hline(yintercept = 0, linetype = 2, linewidth = 0.4) +
  geom_hline(
    yintercept = c(
      -OOF_R_MAGNITUDE_THRESHOLD,
      OOF_R_MAGNITUDE_THRESHOLD
    ),
    linetype = 3,
    linewidth = 0.5
  ) +
  geom_col(width = 0.75) +
  facet_wrap(~ Trait, scales = "fixed", ncol = 2) +
  scale_fill_gdocs(
    breaks = methods,
    labels = method_labels
  ) +
  scale_x_discrete(labels = method_labels) +
  labs(
    x = NULL,
    y = "Correlação OOF",
    fill = "Método",
    title = "Capacidade preditiva dos sete métodos",
    subtitle = paste0(
      "Linhas pontilhadas indicam |r OOF| = ",
      sprintf("%.2f", OOF_R_MAGNITUDE_THRESHOLD),
      "; a elegibilidade exige magnitude superior a esse valor."
    )
  ) +
  project_theme +
  guides(fill = guide_legend(nrow = 1, byrow = TRUE)) +
  theme(
    legend.direction = "horizontal",
    legend.box = "horizontal",
    axis.text.x = element_text(angle = 45, hjust = 1)
  )

predictive_plot
```

A tabela conjunta permite comparar as duas fontes de evidência sem combiná-las em um único escore.

```{r model-comparison-table}
model_comparison_display <- model_comparison |>
  mutate(Method_label = unname(method_labels[Method])) |>
  transmute(
    Trait,
    Method,
    Method_label,
    DIC = sprintf("%.2f", Mean_DIC),
    Delta_DIC = sprintf("%.2f", Delta_DIC),
    Wprob = sprintf("%.3f", Wprob),
    ER = sprintf("%.3f", ER),
    r = sprintf("%.3f", r),
    p_value = if_else(
      p_value < 0.001,
      "<0.001",
      sprintf("%.3f", p_value)
    )
  ) |>
  arrange(match(Trait, traits), match(Method, methods))

tabela_html(
  model_comparison_display |>
    select(Trait, Method_label, DIC, Delta_DIC, Wprob, ER, r, p_value),
  caption = "Comparação dos sete métodos por característica",
  col.names = c("Característica", "Método", "DIC", "Delta DIC", "Wprob", "ER", "r", "p-valor")
)
```

A tabela mostra que correlação OOF e DIC fornecem informações complementares: um método pode apresentar melhor ajuste relativo por DIC sem ser o mais preditivo fora da amostra. Por isso, as métricas não são combinadas em um escore artificial; a correlação OOF define a prioridade preditiva e RMSE, MAE e DIC são usados na sequência de desempate estabelecida.

O método usado nas etapas seguintes é escolhido dentro de cada característica pela maior correlação OOF. Empates são resolvidos, nessa ordem, por menor RMSE, menor MAE e menor DIC médio.

```{r final-model-selection}
trait_scale <- predictions |>
  distinct(Trait, IND, Observed) |>
  group_by(Trait) |>
  summarise(
    Phenotypic_mean = mean(Observed, na.rm = TRUE),
    Phenotypic_SD = sd(Observed, na.rm = TRUE),
    .groups = "drop"
  )

selected_methods <- model_comparison |>
  group_by(Trait) |>
  arrange(desc(r), RMSE, MAE, Mean_DIC, .by_group = TRUE) |>
  slice(1L) |>
  ungroup() |>
  transmute(
    Trait,
    Selected_method = Method,
    r,
    Abs_r = abs(r),
    p_value,
    RMSE,
    MAE,
    Bias,
    Slope,
    Mean_DIC,
    Delta_DIC,
    Wprob,
    ER
  ) |>
  left_join(trait_scale, by = "Trait") |>
  arrange(desc(r), match(Trait, traits))

trait_order_by_prediction <- selected_methods$Trait
```

A tabela abaixo resume o método escolhido para cada característica e as
principais métricas utilizadas nessa escolha.

```{r selected-methods-table}
selected_methods_display <- selected_methods |>
  mutate(Método = unname(method_labels[Selected_method])) |>
  transmute(
    Trait,
    Método,
    r = sprintf("%.3f", r),
    Abs_r = sprintf("%.3f", Abs_r),
    RMSE = sprintf("%.3f", RMSE),
    MAE = sprintf("%.3f", MAE),
    DIC = sprintf("%.2f", Mean_DIC)
  )

tabela_html(
  selected_methods_display,
  caption = "Método escolhido para cada característica, ordenado pela correlação OOF",
  col.names = c(
    "Característica", "Método", "r OOF", "|r|",
    "RMSE", "MAE", "DIC médio"
  )
)
```

A escolha é dependente da característica: GBLUP foi escolhido para cinco características, Lasso Bayesiano para quatro e BayesB para uma. MMCOM apresenta a maior magnitude de correlação OOF entre os métodos escolhidos (`r` = 0,535). A heterogeneidade entre os métodos selecionados confirma que não há um único método superior para todos os caracteres.

### 4.4 Relação observado × predito

```{r observed-predicted-figure, fig.width=12, fig.height=10, fig.alt="Gráficos de dispersão em painéis dos valores observados contra os valores OOF preditos pelo método escolhido em cada característica, com linha 1:1 e reta de regressão linear."}
selected_predictions <- predictions |>
  inner_join(
    selected_methods |>
      select(Trait, Selected_method, r),
    by = "Trait"
  ) |>
  filter(Method == Selected_method) |>
  mutate(
    Method_label = unname(method_labels[Method]),
    Facet = paste0(
      Trait, " — ", Method_label,
      "\nr = ", sprintf("%.3f", r)
    )
  )

observed_predicted_plot <- selected_predictions |>
  ggplot(aes(x = Predicted, y = Observed)) +
  geom_abline(intercept = 0, slope = 1, linetype = 2, linewidth = 0.5) +
  geom_point(alpha = 0.65, size = 1.6) +
  geom_smooth(method = "lm", formula = y ~ x, se = FALSE, linewidth = 0.7) +
  facet_wrap(~ Facet, scales = "free", ncol = 2) +
  labs(
    x = "Valor OOF predito",
    y = "Valor observado",
    title = "Relação entre valores observados e preditos"
  ) +
  project_theme +
  theme(legend.position = "none")

observed_predicted_plot
```

A figura confirma visualmente a heterogeneidade das métricas: MMCOM apresenta a associação observado × predito mais nítida, enquanto características com correlação próxima de zero exibem nuvens mais dispersas. As linhas 1:1 e de regressão servem como referências de calibração e não alteram os critérios de seleção.

### 4.5 Análogo de herdabilidade baseado em marcadores e acurácia ajustada no RR-BLUP/BRR

Seguindo Silva et al. [@silva2021brrguava], o RR-BLUP/BRR permite derivar um análogo de herdabilidade baseado na variância dos marcadores. A acurácia ajustada por fold é calculada como `Correlation / sqrt(H2)`.

Essa razão é uma quantidade derivada e não uma correlação observada diretamente entre valor genético verdadeiro e predito. Por isso, pode ser negativa ou exceder 1.

```{r rrblup-heritability}
# Calcula e organiza o resumo de herdabilidade baseado no modelo RR-BLUP/BRR.
rrblup_variance_components <- convergence |>
  filter(
    Method == "RRBLUP",
    Parameter %in% c("Residual_variance", "Marker_variance")
  ) |>
  select(Run_id, Trait, Fold, Method, Parameter, Posterior_mean) |>
  pivot_wider(names_from = Parameter, values_from = Posterior_mean)

rrblup_fold_correlations <- metrics |>
  filter(Method == "RRBLUP") |>
  select(Trait, Fold, Correlation)

# Organiza a estrutura da validação cruzada e dos ajustes.
rrblup_heritability_by_fold <- rrblup_variance_components |>
  left_join(rrblup_fold_correlations, by = c("Trait", "Fold")) |>
  mutate(
    Marker_variance_denominator = matrices_object$denominator,
    Additive_variance = Marker_variance * Marker_variance_denominator,
    H2 = Additive_variance / (Additive_variance + Residual_variance),
    Predictive_accuracy = Correlation / sqrt(H2)
  ) |>
  arrange(match(Trait, traits), Fold)

# Resume entre folds o análogo de herdabilidade e a acurácia ajustada do RR-BLUP/BRR.
rrblup_heritability_summary <- rrblup_heritability_by_fold |>
  group_by(Trait) |>
  summarise(
    Mean_H2 = mean(H2),
    SD_H2 = sd(H2),
    Mean_fold_r = mean(Correlation),
    SD_fold_r = sd(Correlation),
    Mean_predictive_accuracy = mean(Predictive_accuracy),
    SD_predictive_accuracy = sd(Predictive_accuracy),
    .groups = "drop"
  ) |>
  arrange(match(Trait, traits))
```

O resumo por característica apresenta o análogo de herdabilidade e a acurácia ajustada entre folds.

```{r rrblup-heritability-table}
rrblup_table <- rrblup_heritability_summary |>
  transmute(
    Trait,
    RRBLUP_H2 = sprintf("%.3f", Mean_H2),
    SD_RRBLUP_H2 = sprintf("%.3f", SD_H2),
    RRBLUP_predictive_accuracy = sprintf("%.3f", Mean_predictive_accuracy),
    SD_RRBLUP_predictive_accuracy = sprintf("%.3f", SD_predictive_accuracy)
  )

tabela_html(
  rrblup_table,
  caption = "Análogo de herdabilidade baseado em marcadores e acurácia preditiva ajustada no RR-BLUP/BRR",
  col.names = c("Característica", "RR-BLUP H2", "DP RR-BLUP H2", "Acurácia preditiva RR-BLUP", "DP da acurácia preditiva RR-BLUP")
)
```

A tabela mostra que o análogo de herdabilidade e a acurácia ajustada variam entre características, refletindo diferenças na contribuição relativa do componente genômico e na capacidade preditiva entre folds. A acurácia ajustada deve ser interpretada como razão derivada de `Correlation / sqrt(H2)`, e não como uma correlação observada diretamente com o valor genético verdadeiro; por isso, valores negativos ou superiores a 1 não devem ser lidos como correlações convencionais.

## 5. Valores genômicos OOF e relações entre características

### 5.1 GEBVs OOF na escala da característica

Para cada característica, o componente genômico provém do método escolhido e continua sendo cross-fitted: o fenótipo do próprio indivíduo não participou do ajuste que gerou seu escore OOF.

Também é apresentada uma versão na unidade original da característica:

\[
GEBV_{escala} = \bar{y} + GEBV_{centrado}.
\]

A soma da média fenotípica apenas desloca a escala. Ela não altera o ranking e não transforma o GEBV em uma predição fenotípica completa.

```{r selected-oof-genomic-values}
oof_genomic_values <- predictions |>
  inner_join(
    selected_methods |>
      select(
        Trait, Selected_method, r, p_value
      ),
    by = "Trait"
  ) |>
  filter(Method == Selected_method) |>
  left_join(trait_scale, by = "Trait") |>
  transmute(
    IND,
    Trait,
    Fold,
    Method,
    Observed,
    Predicted,
    OOF_r = r,
    OOF_p_value = p_value,
    Phenotypic_mean,
    GEBV_centered = Genomic_component,
    GEBV_on_trait_scale = Phenotypic_mean + Genomic_component
  ) |>
  arrange(match(Trait, traits), IND)
```

### 5.2 Correlação entre GEBVs OOF das dez características

Antes de aplicar qualquer filtro de elegibilidade, os GEBVs OOF dos métodos escolhidos são organizados para **todas as dez características**. A matriz abaixo descreve a associação entre esses escores cross-fitted.

```{r oof-correlations}
oof_genomic_wide <- oof_genomic_values |>
  select(IND, Trait, GEBV_centered) |>
  pivot_wider(names_from = Trait, values_from = GEBV_centered)

oof_genomic_correlations <- cor(
  as.matrix(
    oof_genomic_wide[, trait_order_by_prediction, drop = FALSE]
  )
)
```

Essas correlações não são estimativas de correlação genética de um modelo multivariado. Elas descrevem apenas a associação entre os GEBVs OOF produzidos separadamente para cada característica.

```{r oof-correlation-figure, fig.width=10, fig.height=9, fig.alt="Mapa de calor das correlações entre escores de valores genômicos OOF cross-fitted das características, representando associações exploratórias e não correlações genéticas de um modelo multivariado."}
# Reorganiza a matriz de correlações OOF e constrói o mapa de calor entre características.
correlation_long <- as.data.frame(
  as.table(oof_genomic_correlations)
)
names(correlation_long) <- c(
  "Trait_1",
  "Trait_2",
  "Correlation"
)

# Zera somente o rótulo de |r| < 0,005; a correlação original continua sendo usada na análise e na cor.
correlation_long <- correlation_long |>
  mutate(
    Trait_1 = factor(
      Trait_1,
      levels = trait_order_by_prediction
    ),
    Trait_2 = factor(
      Trait_2,
      levels = rev(trait_order_by_prediction)
    ),
    Correlation_label = replace(
      Correlation,
      abs(Correlation) < 0.005,
      0
    )
  )

# Constrói o mapa de calor das correlações entre valores genômicos OOF.
correlation_plot <- ggplot(
  correlation_long,
  aes(x = Trait_1, y = Trait_2, fill = Correlation)
) +
  geom_tile() +
  geom_text(
    aes(label = sprintf("%.2f", Correlation_label)),
    size = 3
  ) +
  scale_fill_distiller(
    type = "div",
    palette = "RdBu",
    direction = 1,
    limits = c(-1, 1)
  ) +
  labs(
    x = NULL,
    y = NULL,
    fill = "r",
    title = "Correlação entre GEBVs OOF das dez características"
  ) +
  coord_equal() +
  project_theme +
  theme(axis.text.x = element_text(angle = 45, hjust = 1))

correlation_plot
```

```{r oof-correlation-interpretation, include=FALSE}
correlation_pairs <- correlation_long |>
  dplyr::filter(
    Trait_1 != Trait_2,
    match(Trait_1, trait_order_by_prediction) <
      match(Trait_2, trait_order_by_prediction)
  )

strongest_positive_pair <- correlation_pairs |>
  dplyr::slice_max(
    order_by = Correlation,
    n = 1,
    with_ties = FALSE
  )

strongest_negative_pair <- correlation_pairs |>
  dplyr::slice_min(
    order_by = Correlation,
    n = 1,
    with_ties = FALSE
  )
```

A matriz é **descritiva**: valores positivos indicam tendência de ordenamento semelhante dos indivíduos entre características, enquanto valores negativos indicam tendências opostas. Ela não define limiar de elegibilidade e não representa uma correlação genética estimada por modelo multivariado.

## 6. Seleção genômica nas características elegíveis

### 6.1 Critérios de elegibilidade

A seleção é realizada somente quando o método escolhido para a característica satisfaz simultaneamente:

\[
|r_{OOF}| > 0{,}30
\]

e

\[
NRMSE =
\frac{RMSE}{s_y} < 1,
\]

em que \(s_y\) é o desvio-padrão fenotípico observado. O primeiro critério usa a **magnitude** da correlação OOF observado × predito. O sinal de \(r\) permanece disponível para interpretação; valores negativos de grande magnitude representam ordenamento invertido e devem ser discutidos explicitamente, embora o limiar de elegibilidade seja aplicado a \(|r|\).

```{r selection-parameters}
selection_objective_map <- c(
  MMCOM = "increase",
  PRODCOM = "increase",
  PRODEF = "decrease",
  CF = "increase",
  DF = "increase",
  DCI = "decrease",
  EP = "increase",
  FFC = "increase",
  FFP = "increase",
  SS = "increase"
)

selection_objectives <- data.frame(
  Trait = traits,
  Selection_objective = unname(selection_objective_map[traits]),
  stringsAsFactors = FALSE
)

model_selection <- selected_methods |>
  left_join(selection_objectives, by = "Trait") |>
  mutate(
    NRMSE = RMSE / Phenotypic_SD,
    Predictive_skill_vs_SD = 1 - NRMSE,
    Correlation_direction = if_else(r >= 0, "positive", "negative"),
    Eligible_by_correlation =
      Abs_r > OOF_R_MAGNITUDE_THRESHOLD,
    Eligible_by_error =
      NRMSE < NRMSE_SELECTION_THRESHOLD,
    Selection_eligible =
      Eligible_by_correlation & Eligible_by_error,
    Eligibility_reason = case_when(
      Selection_eligible ~ "eligible",
      !Eligible_by_correlation & !Eligible_by_error ~
        "fails_correlation_and_error",
      !Eligible_by_correlation ~ "fails_correlation",
      !Eligible_by_error ~ "fails_error",
      TRUE ~ "review"
    )
  ) |>
  arrange(desc(Abs_r), NRMSE, match(Trait, traits))

eligible_traits <- model_selection |>
  filter(Selection_eligible) |>
  pull(Trait)

selection_parameters <- data.frame(
  Parâmetro = c(
    "Escolha do método",
    "Magnitude mínima da correlação OOF",
    "NRMSE máximo",
    "Proporção selecionada"
  ),
  Regra = c(
    "Maior r; desempates por menor RMSE, menor MAE e menor DIC",
    "|r| > 0,30",
    "< 1,00",
    "20% por característica elegível"
  ),
  stringsAsFactors = FALSE
)

tabela_html(
  selection_parameters,
  caption = "Critérios usados na escolha do método e na seleção genômica",
  col.names = c("Parâmetro", "Regra")
)
```

O limiar de elegibilidade é aplicado à magnitude da correlação preditiva OOF: \(|r_{OOF}| > 0{,}30\). A decisão é apresentada do maior para o menor `|r|`. A matriz de correlações entre GEBVs OOF das dez características permanece exclusivamente descritiva e não usa esse limiar.

### 6.2 Características elegíveis e justificativa

```{r model-selection-table}
eligibility_reason_labels <- c(
  eligible = "Selecionada: |r| > 0,30 e NRMSE < 1",
  fails_correlation = "Não selecionada: |r| <= 0,30",
  fails_error = "Não selecionada: NRMSE >= 1",
  fails_correlation_and_error =
    "Não selecionada: |r| <= 0,30 e NRMSE >= 1",
  review = "Revisar"
)

correlation_direction_labels <- c(
  positive = "Positiva",
  negative = "Negativa"
)

model_selection_display <- model_selection |>
  mutate(
    Método = unname(method_labels[Selected_method]),
    Objetivo = unname(selection_objective_labels[Selection_objective]),
    Direção = unname(
      correlation_direction_labels[Correlation_direction]
    ),
    Elegível = if_else(Selection_eligible, "Sim", "Não"),
    Justificativa = unname(
      eligibility_reason_labels[Eligibility_reason]
    )
  ) |>
  transmute(
    Trait,
    Método,
    Objetivo,
    r = sprintf("%.3f", r),
    Abs_r = sprintf("%.3f", Abs_r),
    Direção,
    NRMSE = sprintf("%.3f", NRMSE),
    Elegível,
    Justificativa
  )

tabela_html(
  model_selection_display,
  caption = "Elegibilidade para seleção genômica, ordenada pela magnitude da correlação OOF",
  col.names = c(
    "Característica", "Método", "Objetivo", "r", "|r|",
    "Direção", "NRMSE", "Elegível", "Justificativa"
  )
)
```

Com \(|r| > 0{,}30\) e `NRMSE < 1`, permanecem elegíveis **MMCOM**, **CF**, **PRODCOM** e **DF**. DCI falha apenas no critério de magnitude da correlação preditiva. FFC, SS, FFP, PRODEF e EP apresentam `|r| <= 0,30` e também `NRMSE >= 1` nos valores não arredondados. A tabela explicita separadamente magnitude, sinal, erro e motivo da decisão.

### 6.3 Ranking e indivíduos selecionados

Nas características elegíveis, os indivíduos são ordenados pelo GEBV na escala da característica respeitando a direção de melhoramento. Para características cujo objetivo é reduzir, o sinal é invertido somente para construir o escore de ordenação. A proporção selecionada é de 20%.

```{r genomic-ranking}
selection_genomic_values <- oof_genomic_values |>
  inner_join(
    model_selection |>
      select(
        Trait,
        Selection_objective,
        Selection_eligible,
        NRMSE
      ),
    by = "Trait"
  ) |>
  mutate(OOF_NRMSE = NRMSE)

genomic_ranking <- selection_genomic_values |>
  filter(Selection_eligible) |>
  mutate(
    Selection_score = case_when(
      Selection_objective == "increase" ~ GEBV_on_trait_scale,
      Selection_objective == "decrease" ~ -GEBV_on_trait_scale,
      TRUE ~ NA_real_
    )
  ) |>
  group_by(Trait) |>
  arrange(desc(Selection_score), IND, .by_group = TRUE) |>
  mutate(Rank = row_number()) |>
  ungroup() |>
  arrange(match(Trait, eligible_traits), Rank)

selection_sizes <- genomic_ranking |>
  count(Trait, name = "N_available") |>
  mutate(
    Selection_proportion = SELECTION_PROPORTION,
    N_selected = pmax(
      1L,
      as.integer(ceiling(Selection_proportion * N_available))
    )
  ) |>
  arrange(match(Trait, traits))

selected_individuals_by_trait <- genomic_ranking |>
  inner_join(selection_sizes, by = "Trait") |>
  filter(Rank <= N_selected) |>
  left_join(
    matrices_object$metadata |>
      select(IND, FAM),
    by = "IND"
  ) |>
  select(
    Trait, Rank, IND, FAM, Method, Selection_objective,
    GEBV_centered, GEBV_on_trait_scale, Selection_score,
    OOF_r, OOF_NRMSE, Selection_proportion,
    N_available, N_selected
  ) |>
  arrange(match(Trait, eligible_traits), Rank)
```

A tabela apresenta os cinco primeiros indivíduos de cada característica elegível; o objeto completo mantém todos os indivíduos selecionados.

```{r proportional-selection-preview}
selection_preview <- selected_individuals_by_trait |>
  group_by(Trait) |>
  slice_head(n = 5) |>
  ungroup() |>
  mutate(
    Método = unname(method_labels[Method]),
    Objetivo = unname(selection_objective_labels[Selection_objective])
  ) |>
  transmute(
    Trait,
    Rank,
    IND,
    FAM,
    Método,
    Objetivo,
    GEBV = sprintf("%.3f", GEBV_on_trait_scale),
    r = sprintf("%.3f", OOF_r),
    NRMSE = sprintf("%.3f", OOF_NRMSE)
  )

tabela_html(
  selection_preview,
  caption = "Cinco primeiros indivíduos selecionados por característica elegível",
  col.names = c(
    "Característica", "Rank", "IND", "FAM", "Método", "Objetivo",
    "GEBV + média", "r OOF", "NRMSE"
  )
)
```

Cada característica elegível possui 150 indivíduos disponíveis e, com intensidade de seleção de 20%, são retidos **30 indivíduos por característica**. A tabela mostra apenas os cinco primeiros para manter a leitura compacta; a seleção completa permanece em `selected_individuals_by_trait`. Como o objetivo de melhoramento entra no `Selection_score`, ranks menores correspondem sempre à direção desejada para cada característica.

### 6.4 Recorrência e sobreposição entre características elegíveis

A recorrência conta em quantas características elegíveis cada indivíduo aparece entre os 20% selecionados. A frequência é calculada em relação ao número de características elegíveis e não constitui um índice multicaracterístico.

```{r multitrait-recurrence}
recurrence_counts <- selected_individuals_by_trait |>
  group_by(IND, FAM) |>
  summarise(
    N_traits = n(),
    Traits = paste(Trait, collapse = ", "),
    Best_rank = min(Rank),
    Mean_rank_present = mean(Rank),
    .groups = "drop"
  )

n_eligible_traits <- length(eligible_traits)

multitrait_recurrence <- matrices_object$metadata |>
  select(IND, FAM) |>
  left_join(recurrence_counts, by = c("IND", "FAM")) |>
  mutate(
    N_traits = tidyr::replace_na(N_traits, 0L),
    Traits = tidyr::replace_na(Traits, ""),
    Best_rank = if_else(N_traits == 0L, NA_integer_, Best_rank),
    Mean_rank_present = if_else(
      N_traits == 0L,
      NA_real_,
      Mean_rank_present
    ),
    Selection_frequency = if (n_eligible_traits > 0) {
      N_traits / n_eligible_traits
    } else {
      0
    },
    Recurrence_class = case_when(
      N_traits >= 4L ~ "high_4plus",
      N_traits == 3L ~ "intermediate_3",
      N_traits == 2L ~ "broad_2",
      N_traits == 1L ~ "specific_1",
      TRUE ~ "none_0"
    )
  ) |>
  arrange(desc(N_traits), FAM, IND)

recurrence_distribution <- multitrait_recurrence |>
  count(N_traits, Recurrence_class, name = "N_individuals") |>
  mutate(
    Proportion_of_population =
      N_individuals / nrow(matrices_object$metadata)
  ) |>
  arrange(desc(N_traits))

multitrait_candidates <- multitrait_recurrence |>
  filter(N_traits >= 2L) |>
  arrange(desc(N_traits), FAM, IND)
```

A distribuição resume quantos indivíduos foram selecionados em zero, uma, duas, três ou mais características.

```{r recurrence-distribution-table}
recurrence_class_labels <- c(
  high_4plus = "Alta (>=4)",
  intermediate_3 = "Intermediária (3)",
  broad_2 = "Ampla (2)",
  specific_1 = "Específica (1)",
  none_0 = "Nenhuma (0)"
)

recurrence_distribution_display <- recurrence_distribution |>
  mutate(
    Classe = unname(recurrence_class_labels[Recurrence_class])
  ) |>
  transmute(
    N_traits,
    Classe,
    N_individuals,
    Proportion_of_population = sprintf("%.3f", Proportion_of_population)
  )

tabela_html(
  recurrence_distribution_display,
  caption = "Distribuição dos indivíduos segundo a recorrência nas características elegíveis",
  col.names = c(
    "Número de características", "Classe", "Indivíduos",
    "Proporção da população"
  )
)
```

A recorrência mostra que a seleção não é redundante entre características: **`r sum(multitrait_recurrence$N_traits == 0L)` indivíduos** não aparecem em nenhuma lista, **`r sum(multitrait_recurrence$N_traits == 1L)`** aparecem em apenas uma, **`r sum(multitrait_recurrence$N_traits == 2L)`** em duas, **`r sum(multitrait_recurrence$N_traits == 3L)`** em três e **`r sum(multitrait_recurrence$N_traits == 4L)`** nas quatro características elegíveis. As `r nrow(selected_individuals_by_trait)` ocorrências totais de seleção concentram, portanto, parte importante da sobreposição em um subconjunto menor da população.

Os indivíduos selecionados em pelo menos duas características são apresentados em uma tabela única.

```{r recurrent-candidates-table}
recurrent_candidates_display <- multitrait_candidates |>
  mutate(
    Classe = unname(recurrence_class_labels[Recurrence_class])
  ) |>
  transmute(
    IND,
    FAM,
    N_traits,
    Selection_frequency = sprintf("%.3f", Selection_frequency),
    Classe,
    Traits,
    Best_rank,
    Mean_rank_present = sprintf("%.2f", Mean_rank_present)
  )

tabela_html(
  recurrent_candidates_display,
  caption = "Indivíduos recorrentes em pelo menos duas características elegíveis",
  col.names = c(
    "IND", "FAM", "Número de características", "Frequência",
    "Classe", "Características", "Melhor rank", "Rank médio"
  )
)
```

Ao todo, **`r nrow(multitrait_candidates)` indivíduos** são recorrentes em pelo menos duas características. Eles combinam desempenho favorável em mais de um caráter, mas a recorrência não constitui índice multicaracterístico: ela resume somente a coincidência entre listas de seleção independentes.


A tabela de interseções exatas identifica quantos indivíduos pertencem a cada combinação específica das características elegíveis.

```{r venn-overlap-data}
selection_sets <- lapply(
  eligible_traits,
  function(trait) {
    selected_individuals_by_trait |>
      filter(Trait == trait) |>
      pull(IND) |>
      unique()
  }
)
names(selection_sets) <- eligible_traits

venn_ids <- sort(unique(unlist(selection_sets)))

venn_membership <- sapply(
  selection_sets,
  function(ids) venn_ids %in% ids
)

if (is.null(dim(venn_membership))) {
  venn_membership <- matrix(
    venn_membership,
    ncol = length(selection_sets)
  )
  colnames(venn_membership) <- names(selection_sets)
}

venn_signatures <- apply(
  venn_membership,
  1,
  function(z) paste(as.integer(z), collapse = "")
)

venn_assignments <- data.frame(
  IND = venn_ids,
  Signature = venn_signatures,
  stringsAsFactors = FALSE
)

observed_intersections <- venn_assignments |>
  group_by(Signature) |>
  summarise(
    N_individuals = n(),
    Individuals = paste(IND, collapse = ", "),
    .groups = "drop"
  )

signature_grid <- expand.grid(
  rep(
    list(c(0L, 1L)),
    length(selection_sets)
  ),
  KEEP.OUT.ATTRS = FALSE,
  stringsAsFactors = FALSE
)

all_signatures <- apply(
  signature_grid,
  1,
  function(z) paste(z, collapse = "")
)

all_signatures <- all_signatures[
  all_signatures != paste(
    rep(0L, length(selection_sets)),
    collapse = ""
  )
]

venn_intersections <- data.frame(
  Signature = all_signatures,
  stringsAsFactors = FALSE
) |>
  left_join(
    observed_intersections,
    by = "Signature"
  ) |>
  mutate(
    N_individuals = tidyr::replace_na(
      N_individuals,
      0L
    ),
    Individuals = tidyr::replace_na(
      Individuals,
      ""
    ),
    N_traits = vapply(
      Signature,
      function(sig) {
        sum(
          strsplit(
            sig,
            "",
            fixed = TRUE
          )[[1]] == "1"
        )
      },
      integer(1)
    ),
    Traits = vapply(
      Signature,
      function(sig) {
        bits <- strsplit(
          sig,
          "",
          fixed = TRUE
        )[[1]]
        paste(
          eligible_traits[bits == "1"],
          collapse = " ∩ "
        )
      },
      character(1)
    )
  ) |>
  arrange(
    desc(N_traits),
    desc(N_individuals),
    Traits
  )

if (
  length(selection_sets) == 4L &&
  nrow(venn_intersections) != 15L
) {
  stop(
    paste(
      "Para quatro características elegíveis, são esperadas exatamente",
      "15 interseções de Venn distintas de 0000."
    )
  )
}

all_four_signature <- paste(
  rep(1L, length(selection_sets)),
  collapse = ""
)

all_four_ids <- venn_assignments |>
  filter(
    Signature == all_four_signature
  ) |>
  pull(IND)

all_four_count <- length(all_four_ids)
```

```{r venn-intersections-table}
venn_intersections_display <- venn_intersections |>
  transmute(
    Interseção = Traits,
    N_características = N_traits,
    N_indivíduos = N_individuals,
    Indivíduos = Individuals
  )

tabela_html(
  venn_intersections_display,
  caption = "Interseções exatas entre as listas de indivíduos selecionados",
  col.names = c(
    "Interseção",
    "Número de características",
    "N",
    "Indivíduos"
  )
)
```

A tabela complementa a recorrência porque distingue, por exemplo, indivíduos presentes exatamente em dois caracteres daqueles presentes em três ou quatro.

O diagrama de Venn mostra diretamente os IDs dos indivíduos nas regiões exatas de sobreposição. Cada número aparece uma única vez, na região correspondente à combinação de características em que foi selecionado. As áreas são **esquemáticas e não proporcionais**; a tabela anterior mantém a referência completa das interseções, contagens e IDs.

```{r selected-individuals-venn-figure, fig.width=13.5, fig.height=10, fig.alt="Diagrama de Venn esquemático mostrando a sobreposição entre os indivíduos selecionados nas quatro características elegíveis; os números internos identificam os indivíduos pertencentes a cada região exata."}
venn_trait_order <- c(
  "MMCOM",
  "CF",
  "PRODCOM",
  "DF"
)

if (
  !identical(
    as.character(eligible_traits),
    venn_trait_order
  )
) {
  stop(
    paste(
      "A ordem das características elegíveis não coincide com a ordem",
      "definida para o diagrama de Venn."
    )
  )
}

ellipse_polygon <- function(
    cx, cy, rx, ry, angle_deg, trait, n = 501
) {
  theta <- seq(0, 2 * pi, length.out = n)
  angle <- angle_deg * pi / 180

  x0 <- rx * cos(theta)
  y0 <- ry * sin(theta)

  data.frame(
    x = cx + x0 * cos(angle) - y0 * sin(angle),
    y = cy + x0 * sin(angle) + y0 * cos(angle),
    Trait = trait,
    stringsAsFactors = FALSE
  )
}

ellipse_q <- function(
    x, y, cx, cy, rx, ry, angle_deg
) {
  angle <- angle_deg * pi / 180
  dx <- x - cx
  dy <- y - cy

  xr <- dx * cos(angle) + dy * sin(angle)
  yr <- -dx * sin(angle) + dy * cos(angle)

  (xr / rx)^2 + (yr / ry)^2
}

# Elipses mais alongadas no eixo principal, sem aumentar
# excessivamente a espessura do eixo secundário.
venn_geometry <- data.frame(
  Trait = venn_trait_order,
  cx = c(-0.65,  0.65, -0.65,  0.65),
  cy = c( 0.00,  0.00,  0.00,  0.00),
  rx = c( 2.50,  2.50,  2.50,  2.50),
  ry = c( 0.95,  0.95,  0.95,  0.95),
  angle = c(-40, 40, 40, -40),
  stringsAsFactors = FALSE
)

venn_shapes <- dplyr::bind_rows(
  lapply(
    seq_len(nrow(venn_geometry)),
    function(i) {
      ellipse_polygon(
        cx = venn_geometry$cx[i],
        cy = venn_geometry$cy[i],
        rx = venn_geometry$rx[i],
        ry = venn_geometry$ry[i],
        angle_deg = venn_geometry$angle[i],
        trait = venn_geometry$Trait[i]
      )
    }
  )
) |>
  dplyr::mutate(
    Trait = factor(
      Trait,
      levels = venn_trait_order
    )
  )

# Âncoras dos rótulos são calculadas automaticamente:
# para cada região exata, escolhe-se o ponto mais distante
# das quatro fronteiras entre uma grade densa de candidatos.
anchor_grid <- expand.grid(
  x = seq(-3.10, 3.10, length.out = 321),
  y = seq(-2.20, 2.20, length.out = 281)
)

for (i in seq_len(nrow(venn_geometry))) {
  anchor_grid[[paste0("q", i)]] <- ellipse_q(
    x = anchor_grid$x,
    y = anchor_grid$y,
    cx = venn_geometry$cx[i],
    cy = venn_geometry$cy[i],
    rx = venn_geometry$rx[i],
    ry = venn_geometry$ry[i],
    angle_deg = venn_geometry$angle[i]
  )
}

anchor_grid <- anchor_grid |>
  dplyr::mutate(
    Signature = paste0(
      as.integer(q1 <= 1),
      as.integer(q2 <= 1),
      as.integer(q3 <= 1),
      as.integer(q4 <= 1)
    ),
    Region_margin = pmin(
      ifelse(q1 <= 1, 1 - q1, q1 - 1),
      ifelse(q2 <= 1, 1 - q2, q2 - 1),
      ifelse(q3 <= 1, 1 - q3, q3 - 1),
      ifelse(q4 <= 1, 1 - q4, q4 - 1)
    )
  )

venn_anchors <- anchor_grid |>
  dplyr::filter(Signature != "0000") |>
  dplyr::group_by(Signature) |>
  dplyr::slice_max(
    order_by = Region_margin,
    n = 1,
    with_ties = FALSE
  ) |>
  dplyr::ungroup() |>
  dplyr::select(
    Signature,
    x,
    y,
    Region_margin
  )

sort_id_string <- function(x) {
  if (is.na(x) || !nzchar(x)) {
    return("")
  }

  ids <- as.integer(
    trimws(
      strsplit(
        x,
        ",",
        fixed = TRUE
      )[[1]]
    )
  )

  paste(
    sort(ids),
    collapse = ", "
  )
}

wrap_venn_ids <- function(
    ids,
    n_individuals,
    n_traits
) {
  if (
    is.na(ids) ||
    !nzchar(ids) ||
    n_individuals == 0L
  ) {
    return("")
  }

  ids <- sort_id_string(ids)

  width <- dplyr::case_when(
    n_traits == 2L & n_individuals >= 6L ~ 12L,
    n_traits == 2L                        ~ 13L,
    n_individuals >= 20L                  ~ 18L,
    n_individuals >= 10L                  ~ 15L,
    n_individuals >= 6L                   ~ 14L,
    TRUE                                  ~ 12L
  )

  paste(
    strwrap(
      ids,
      width = width
    ),
    collapse = "\n"
  )
}

venn_labels <- venn_intersections |>
  dplyr::filter(N_individuals > 0L) |>
  dplyr::left_join(
    venn_anchors,
    by = "Signature"
  ) |>
  dplyr::mutate(
    Label = mapply(
      wrap_venn_ids,
      Individuals,
      N_individuals,
      N_traits,
      USE.NAMES = FALSE
    ),
    Label_size = dplyr::case_when(
      N_traits == 4L                        ~ 5.20,
      N_traits == 3L                        ~ 4.45,
      N_traits == 2L & N_individuals >= 6L ~ 4.15,
      N_traits == 2L                        ~ 4.30,
      N_individuals >= 20L                  ~ 3.90,
      N_individuals >= 10L                  ~ 4.00,
      N_individuals >= 6L                   ~ 4.15,
      TRUE                                  ~ 4.30
    )
  )

if (
  nrow(venn_labels) == 0L ||
  any(is.na(venn_labels$x)) ||
  any(is.na(venn_labels$y)) ||
  any(venn_labels$Region_margin <= 0)
) {
  stop(
    paste(
      "Não foi possível definir âncoras válidas para todas as regiões",
      "do diagrama de Venn."
    )
  )
}

# Garantir que os IDs exibidos são exatamente a união das
# listas selecionadas, sem duplicação entre os rótulos.
figure_ids <- unlist(
  lapply(
    venn_labels$Individuals,
    function(x) {
      as.integer(
        trimws(
          strsplit(
            x,
            ",",
            fixed = TRUE
          )[[1]]
        )
      )
    }
  )
)

if (
  length(figure_ids) != sum(venn_labels$N_individuals) ||
  length(figure_ids) != length(unique(figure_ids))
) {
  stop(
    paste(
      "Os IDs mostrados no diagrama de Venn não correspondem",
      "univocamente às contagens das regiões."
    )
  )
}

venn_set_labels <- data.frame(
  Trait = venn_trait_order,
  x = c(-2.70,  2.70, -2.70,  2.70),
  y = c( 2.05,  2.05, -2.05, -2.05),
  stringsAsFactors = FALSE
)

venn_plot <- ggplot() +
  geom_polygon(
    data = venn_shapes,
    aes(
      x = x,
      y = y,
      group = Trait,
      fill = Trait
    ),
    alpha = 0.16,
    linewidth = 0,
    show.legend = FALSE
  ) +
  geom_path(
    data = venn_shapes,
    aes(
      x = x,
      y = y,
      group = Trait,
      color = Trait
    ),
    linewidth = 0.90,
    show.legend = FALSE
  ) +
  geom_text(
    data = venn_set_labels,
    aes(
      x = x,
      y = y,
      label = Trait
    ),
    fontface = "bold",
    size = 6.2
  ) +
  geom_text(
    data = venn_labels,
    aes(
      x = x,
      y = y,
      label = Label,
      size = Label_size
    ),
    lineheight = 0.90
  ) +
  scale_size_identity() +
  scale_fill_manual(
    values = c(
      MMCOM = "#4C7DFF",
      CF = "#F04B3A",
      PRODCOM = "#E5AE00",
      DF = "#4CAF50"
    )
  ) +
  scale_color_manual(
    values = c(
      MMCOM = "#4C7DFF",
      CF = "#F04B3A",
      PRODCOM = "#E5AE00",
      DF = "#4CAF50"
    )
  ) +
  coord_equal(
    xlim = c(-3.30, 3.30),
    ylim = c(-2.35, 2.35),
    clip = "off"
  ) +
  theme_void(base_size = 12) +
  theme(
    legend.position = "none",
    plot.title = element_text(
      face = "bold",
      size = 18
    ),
    plot.subtitle = element_text(
      size = 11,
      margin = margin(b = 12)
    ),
    plot.margin = margin(
      20,
      28,
      20,
      28
    )
  )
venn_plot <- venn_plot +
  labs(
    title = "Sobreposição dos indivíduos selecionados",
    subtitle = paste0(
      "Cada número aparece uma única vez, na região exata ",
      "correspondente à combinação de características em que ",
      "o indivíduo foi selecionado."
    )
  )

venn_plot
```

O centro do diagrama confirma `r all_four_count` indivíduo selecionado simultaneamente nas quatro características elegíveis. `r if (length(all_four_ids) > 0) paste0("Neste conjunto, trata-se do IND = ", paste(all_four_ids, collapse = ", "), ".") else "Não há indivíduo presente nas quatro listas."` A combinação da distribuição de recorrência, da tabela de interseções e do Venn permite interpretar a sobreposição sem criar um novo índice multicaracterístico.

## 7. Exportação dos resultados da análise

Ao final da análise, os principais objetos e tabelas são gravados em um diretório próprio do Módulo 04. Esses arquivos permitem consultar os resultados sem repetir as etapas de derivação apresentadas acima.

```{r save-results}
results_dir <- here(
  "output", "results", "m04", "genomic_selection"
)
dir.create(results_dir, recursive = TRUE, showWarnings = FALSE)

write.csv(
  model_selection,
  file.path(results_dir, "model_selection.csv"),
  row.names = FALSE
)
write.csv(
  oof_genomic_values,
  file.path(results_dir, "oof_genomic_values.csv"),
  row.names = FALSE
)
write.csv(
  selected_individuals_by_trait,
  file.path(results_dir, "selected_individuals_by_trait.csv"),
  row.names = FALSE
)
write.csv(
  multitrait_recurrence,
  file.path(results_dir, "multitrait_recurrence.csv"),
  row.names = FALSE
)
write.csv(
  multitrait_candidates,
  file.path(results_dir, "multitrait_candidates.csv"),
  row.names = FALSE
)
write.csv(
  oof_genomic_correlations,
  file.path(results_dir, "oof_genomic_correlations.csv"),
  row.names = TRUE
)
write.csv(
  venn_intersections,
  file.path(results_dir, "venn_intersections.csv"),
  row.names = FALSE
)

module04_results <- list(
  model_comparison = model_comparison,
  selected_methods = selected_methods,
  model_selection = model_selection,
  convergence_overview = convergence_overview,
  rrblup_heritability_by_fold = rrblup_heritability_by_fold,
  rrblup_heritability_summary = rrblup_heritability_summary,
  oof_genomic_values = oof_genomic_values,
  oof_genomic_correlations = oof_genomic_correlations,
  genomic_ranking = genomic_ranking,
  selected_individuals_by_trait = selected_individuals_by_trait,
  multitrait_recurrence = multitrait_recurrence,
  multitrait_candidates = multitrait_candidates,
  venn_intersections = venn_intersections,
  settings = list(
    oof_r_magnitude_threshold = OOF_R_MAGNITUDE_THRESHOLD,
    correlation_rule = "absolute_magnitude",
    nrmse_threshold = NRMSE_SELECTION_THRESHOLD,
    selection_proportion = SELECTION_PROPORTION,
    eligible_traits = eligible_traits
  )
)

saveRDS(
  module04_results,
  file.path(results_dir, "module04_results.rds")
)
```

## 8. Síntese e interpretação dos resultados

A comparação dos sete métodos é realizada separadamente para cada característica. A evidência preditiva OOF determina o método usado nas etapas seguintes, enquanto o DIC permanece como informação complementar.

Os GEBVs OOF dos métodos escolhidos são inicialmente examinados nas dez características, incluindo suas correlações. Essa etapa precede os critérios de elegibilidade e permite interpretar as relações entre características sem restringir a análise apenas àquelas que posteriormente entram na seleção.

A seleção genômica é então limitada às características com \(|r_{OOF}| > 0{,}30\) e `NRMSE < 1`. No conjunto atual, MMCOM, CF, PRODCOM e DF satisfazem simultaneamente os dois critérios. A matriz de correlações entre GEBVs OOF é usada apenas para descrever relações entre características; ela não define elegibilidade.

Os GEBVs permanecem escores cross-fitted. A soma da média fenotípica melhora a interpretação na unidade da característica, mas não altera os rankings nem representa uma predição fenotípica completa.

As conclusões permanecem condicionadas à população de melhoramento representada, ao painel SSR disponível e ao desenho de validação utilizado.
