---
title: "Comparação dos modelos, seleção genômica e resultados"
author:
  - Costa, W. G.^[Weverton Gomes da Costa, Pós-Doutorando, Departamento de Estatística - Universidade Federal de Viçosa, weverton.costa@ufv.br]
date: "`r Sys.Date()`"
site: workflowr::wflow_site
url: https://wevertongomescosta.github.io/Bayesian-ridge-regression-papaya/
bibliography: ../REFERENCES.bib
link-citations: true
output:
  workflowr::wflow_html:
    toc: true
    toc_depth: 3
    toc_float: true
    code_download: true
    code_folding: show
editor_options:
  chunk_output_type: console
github-repo: WevertonGomesCosta/Bayesian-ridge-regression-papaya
---

```{r setup, include=FALSE}
knitr::opts_chunk$set(
  echo = TRUE,
  warning = FALSE,
  message = FALSE,
  cache = FALSE,
  fig.align = "center",
  out.width = "100%"
)
```

## 1. Objetivo

A partir das predições OOF, métricas de desempenho e diagnósticos obtidos no
Módulo 03, este módulo final organiza a comparação dos métodos e a seleção
genômica em uma sequência mais direta: **comparar → escolher o método → definir
a elegibilidade da característica → interpretar os GEBVs → selecionar
indivíduos**.

A escolha do método é específica por característica e prioriza desempenho
preditivo: maior correlação OOF agrupada, seguida de menor RMSE e menor MAE; o
DIC é mantido como evidência complementar e critério final de desempate. Os
diagnósticos MCMC são resumidos como verificação global da adequação das
cadeias, mas não são transformados em uma regra de exclusão ou revisão.

A seleção de indivíduos é realizada apenas para características com evidência
preditiva mínima definida previamente. Nesta versão, uma característica é
elegível quando o método escolhido apresenta correlação OOF maior que 0,30 e
NRMSE menor que 1, isto é, RMSE inferior a um desvio-padrão fenotípico. A
proporção selecionada permanece em 20% dos indivíduos por característica
elegível.

Para facilitar a interpretação na escala original, o componente genômico OOF
centrado é preservado e também apresentado após a soma da média fenotípica da
característica. Essa transformação desloca a escala, mas não altera a ordenação
dos indivíduos dentro de uma característica.

## 2. Pacotes e resultados do ajuste dos modelos

### 2.1 Pacotes utilizados

Os pacotes utilizados têm funções distintas nesta etapa:

- `dplyr`: agrupamento, junção, ordenação e resumo das tabelas de resultados;
- `tidyr`: reorganização de tabelas entre formatos longo e largo;
- `ggplot2`: construção dos gráficos de desempenho e de observado × predito;
- `ggthemes`: aplicação do tema e da escala de cores GDocs;
- `knitr`: formatação de tabelas em documentos R Markdown;
- `here`: construção de caminhos relativos ao projeto.

```{r packages, warning=FALSE, message=FALSE}
library(dplyr) # Agrupamento, junção e resumo de tabelas.
library(tidyr)   # Reorganização entre formatos longo e largo.
library(ggplot2) # Construção de gráficos diagnósticos.
library(ggthemes) # Aplicação do tema e da escala GDocs.
library(knitr)   # Formatação de tabelas em documentos R Markdown.
library(here)  # Construção de caminhos relativos ao projeto.
```

```{r table-formatting, include=FALSE}
tabela_html <- function(x, caption = NULL, digits = getOption("digits"), col.names = NA) {
  tabela <- knitr::kable(
    x,
    format = "html",
    caption = caption,
    digits = digits,
    col.names = col.names,
    table.attr = paste0(
      'class="table table-striped table-hover" ',
      'style="width:100%; margin-bottom:0;"'
    )
  )
  knitr::asis_output(
    paste0(
      '<div style="width:100%; overflow-x:auto; margin-bottom:1.25rem;">',
      tabela,
      '</div>'
    )
  )
}
```

### 2.2 Objetos de entrada

O módulo usa dois objetos consolidados: `matrices_object.rds`, que fornece fenótipos, metadados e definições do Módulo 02, e `models_object.rds`, que fornece métricas por fold, predições OOF e diagnósticos MCMC do Módulo 03. Durante a derivação, nenhum diretório de saída é criado; os resultados revisados são persistidos somente na seção final e não sobrescrevem as saídas anteriores de M04.

```{r inputs}
matrices_object <- readRDS(
  here("output", "matrices", "matrices_object.rds")
)

models_object <- readRDS(
  here("output", "models", "models_object.rds")
)

metrics <- models_object$metrics_by_fold
predictions <- models_object$predictions
convergence <- models_object$convergence_diagnostics

traits <- colnames(matrices_object$phenotypes)
methods <- models_object$settings$methods
```

### 2.3 Rótulos de apresentação e padrão gráfico

Os cálculos mantêm os códigos dos métodos armazenados nos objetos analíticos.
Os rótulos legíveis e o tema gráfico definidos abaixo afetam somente a
apresentação e não modificam nenhuma quantidade científica.

```{r presentation-style}
method_labels <- c(
  RRBLUP = "RR-BLUP/BRR",
  BayesA = "BayesA",
  BayesB = "BayesB",
  BayesB2 = "BayesB2",
  BayesC = "BayesC",
  BL = "Lasso Bayesiano",
  GBLUP = "GBLUP"
)

selection_objective_labels <- c(
  increase = "Aumentar",
  decrease = "Diminuir"
)

project_theme <- theme_gdocs() +
  theme(
    legend.position = "bottom",
    legend.direction = "horizontal",
    legend.box = "horizontal",
    strip.text = element_text(face = "bold"),
    plot.title = element_text(face = "bold")
  )
```

## 3. Desempenho preditivo OOF

### 3.1 Escopo da avaliação OOF

As estimativas OOF herdam o desenho estratificado por família dos Módulos 02
e 03. Elas quantificam a predição dentro da população de melhoramento
representada e não estimam a generalização para famílias inteiramente novas.

As métricas principais são recalculadas com as 150 predições OOF
de cada combinação característica × método. Cada indivíduo contribui uma única
predição OOF para cada método.

### 3.2 Desempenho OOF agrupado

Para cada característica × método, correlação, RMSE, MAE, viés e inclinação são calculados sobre as 150 predições OOF. O p-valor bicaudal associado à correlação de Pearson é mantido apenas como medida nominal e descritiva, pois os conjuntos de treinamento se sobrepõem entre folds.

```{r pooled-oof-metrics}
# Combina as predições OOF e calcula as métricas preditivas agregadas por característica e método.
pooled_metrics <- predictions |>
  group_by(Trait, Method) |>
  summarise(
    N = n(),
    r = cor(Observed, Predicted),
    RMSE = sqrt(mean((Observed - Predicted)^2)),
    MAE = mean(abs(Observed - Predicted)),
    Bias = mean(Predicted - Observed),
    Slope = cov(Observed, Predicted) / var(Predicted),
    .groups = "drop"
  ) |>
  mutate(
    t_value = r * sqrt((N - 2) / (1 - r^2)),
    p_value = 2 * pt(abs(t_value), df = N - 2, lower.tail = FALSE)
  ) |>
  select(-t_value)

# Resume os resultados no objeto `fold_summary`.
fold_summary <- metrics |>
  group_by(Trait, Method) |>
  summarise(
    Mean_DIC = mean(DIC),
    SD_DIC = sd(DIC),
    Mean_fold_r = mean(Correlation),
    SD_fold_r = sd(Correlation),
    Mean_fold_RMSE = mean(RMSE),
    SD_fold_RMSE = sd(RMSE),
    Mean_fold_MAE = mean(MAE),
    SD_fold_MAE = sd(MAE),
    .groups = "drop"
  )
```

`pooled_metrics` reúne as 150 predições OOF e fornece o desempenho global de cada combinação característica × método. `fold_summary` mantém os resumos herdados dos cinco folds para integrar o DIC e as métricas auxiliares na tabela de comparação.

Os p-valores da correlação de Pearson permanecem apenas como contexto descritivo e não definem elegibilidade para seleção genômica.

## 4. DIC e suporte relativo dos métodos

### 4.1 Suporte relativo derivado do DIC

Seguindo a lógica utilizada no estudo de referência [@silva2021brrguava], a
diferença em relação ao menor DIC médio de cada característica é convertida em
pesos relativos:

\[
\Delta_j=\overline{DIC}_j-\min_k(\overline{DIC}_k),
\]

\[
Wprob_j=\frac{\exp(-\Delta_j/2)}{\sum_k\exp(-\Delta_k/2)},
\qquad
ER_j=\frac{Wprob_{\max}}{Wprob_j}.
\]

`Wprob` é utilizado aqui como um peso de suporte relativo derivado do DIC.
Ele não é interpretado como uma probabilidade posterior calibrada de um modelo.

A implementação usa a forma logarítmica dos pesos antes da normalização para melhorar a estabilidade numérica sem alterar as razões relativas. `Wprob` soma 1 dentro de cada característica e `ER` expressa o suporte relativo em relação ao método de maior peso.

```{r model-comparison}
# Integra desempenho por fold e DIC para construir as medidas usadas na comparação dos métodos.
model_comparison <- pooled_metrics |>
  left_join(fold_summary, by = c("Trait", "Method")) |>
  group_by(Trait) |>
  mutate(
    Delta_DIC = Mean_DIC - min(Mean_DIC),
    log_weight = -0.5 * Delta_DIC,
    stable_weight = exp(log_weight - max(log_weight)),
    Wprob = stable_weight / sum(stable_weight),
    # Calcula a razão de evidência relativa ao método de maior Wprob em cada característica.
    ER = max(Wprob) / Wprob
  ) |>
  ungroup() |>
  select(
    Trait, Method, Mean_DIC, SD_DIC, Delta_DIC, Wprob, ER,
    N, r, p_value, RMSE, MAE, Bias, Slope,
    Mean_fold_r, SD_fold_r, Mean_fold_RMSE, SD_fold_RMSE,
    Mean_fold_MAE, SD_fold_MAE
  ) |>
  arrange(match(Trait, traits), Delta_DIC)
```

### 4.2 Relação entre ajuste Bayesiano e desempenho preditivo

`model_comparison` reúne, para cada característica e método, desempenho OOF e suporte relativo derivado do DIC. As medidas de DIC são comparáveis apenas dentro da mesma característica e não substituem a evidência preditiva.

Na comparação conjunta, métodos com DIC próximos podem apresentar desempenhos OOF diferentes e o método de maior `Wprob` não precisa ser o de maior correlação preditiva. Por isso, ajuste Bayesiano e capacidade preditiva permanecem critérios complementares, não intercambiáveis.

### 4.3 Comparação visual do desempenho preditivo OOF

A correlação OOF agrupada é a principal referência visual para a comparação
preditiva. A linha horizontal em zero separa associação positiva de não
positiva. As barras representam estimativas pontuais e não intervalos de
incerteza.

```{r predictive-correlation-figure, fig.width=13, fig.height=10, fig.alt="Gráfico de barras em painéis comparando as correlações preditivas OOF agrupadas dos sete métodos de predição genômica nas dez características, com referência horizontal em zero."}
# Ordena os métodos e constrói o gráfico de correlação OOF por característica.
predictive_plot <- model_comparison |>
  mutate(Method = factor(Method, levels = methods)) |>
  ggplot(aes(x = Method, y = r, fill = Method)) +
  geom_hline(yintercept = 0, linetype = 2, linewidth = 0.4) +
  geom_col(width = 0.75) +
  facet_wrap(~ Trait, scales = "fixed", ncol = 2) +
  scale_fill_gdocs(
    breaks = methods,
    labels = method_labels
  ) +
  scale_x_discrete(labels = method_labels) +
  labs(
    x = NULL,
    y = "Correlação OOF",
    fill = "Método",
    title = "Capacidade preditiva dos sete métodos"
  ) +
  project_theme +
  guides(fill = guide_legend(nrow = 1, byrow = TRUE)) +
  theme(
    legend.direction = "horizontal",
    legend.box = "horizontal",
    axis.text.x = element_text(angle = 45, hjust = 1)
  )

predictive_plot
```


A magnitude preditiva e a ordenação dos métodos variam entre características.
Por isso, o fluxo não define um único método globalmente superior; a seleção
permanece específica por característica e é definida pelas métricas OOF; o DIC é mantido como evidência complementar.

### 4.4 Comparação conjunta do desempenho preditivo e do DIC

A tabela abaixo coloca lado a lado as fontes complementares de evidência. As
quantidades derivadas do DIC são comparadas somente dentro da mesma
característica, enquanto a correlação OOF mantém sua interpretação preditiva.
O p-valor nominal é apresentado apenas como contexto e não define a
elegibilidade dos rankings.

```{r model-comparison-table}
# DISPLAY-ONLY START
model_comparison_display <- model_comparison |>
  mutate(Method_label = unname(method_labels[Method])) |>
  transmute(
    Trait,
    Method,
    Method_label,
    DIC = sprintf("%.2f", Mean_DIC),
    Delta_DIC = sprintf("%.2f", Delta_DIC),
    Wprob = sprintf("%.3f", Wprob),
    ER = sprintf("%.3f", ER),
    r = sprintf("%.3f", r),
    p_value = if_else(
      p_value < 0.001,
      "<0.001",
      sprintf("%.3f", p_value)
    )
  ) |>
  arrange(match(Trait, traits), match(Method, methods))

tabela_html(
  model_comparison_display |>
    select(Trait, Method_label, DIC, Delta_DIC, Wprob, ER, r, p_value),
  caption = "Comparação dos sete métodos por característica",
  col.names = c("Característica", "Método", "DIC", "Delta DIC", "Wprob", "ER", "r", "p-valor")
)
# DISPLAY-ONLY END
```

## 5. Escolha do método e elegibilidade para seleção

### 5.1 Critérios adotados

A escolha do método e a decisão de usar uma característica na seleção são duas
etapas distintas. Primeiro, os sete métodos são ordenados dentro de cada
característica pela correlação OOF agrupada; empates são resolvidos, nesta
ordem, por menor RMSE, menor MAE e menor DIC médio. Assim, não é criado um escore
artificial que misture métricas de naturezas diferentes.

Depois de escolhido o método, a característica é considerada elegível para
seleção apenas quando satisfaz simultaneamente dois critérios de desempenho:

\[
r_{OOF} > 0{,}30
\]

e

\[
NRMSE = \frac{RMSE}{s_y} < 1,
\]

em que \(s_y\) é o desvio-padrão fenotípico observado da característica. O
segundo critério exige que o erro do modelo seja menor que a dispersão
fenotípica observada e funciona como complemento ao limiar de correlação.

```{r selection-parameters}
CORRELATION_SELECTION_THRESHOLD <- 0.30
NRMSE_SELECTION_THRESHOLD <- 1.00
SELECTION_PROPORTION <- 0.20

selection_objective_map <- c(
  MMCOM = "increase",
  PRODCOM = "increase",
  PRODEF = "decrease",
  CF = "increase",
  DF = "increase",
  DCI = "decrease",
  EP = "increase",
  FFC = "increase",
  FFP = "increase",
  SS = "increase"
)

selection_objectives <- data.frame(
  Trait = traits,
  Selection_objective = unname(selection_objective_map[traits]),
  stringsAsFactors = FALSE
)

selection_parameters <- data.frame(
  Parâmetro = c(
    "Escolha do método",
    "Correlação OOF mínima",
    "NRMSE máximo",
    "Proporção selecionada"
  ),
  Regra = c(
    "Maior r; desempates por menor RMSE, menor MAE e menor DIC",
    "> 0,30",
    "< 1,00",
    "20% por característica elegível"
  ),
  stringsAsFactors = FALSE
)

tabela_html(
  selection_parameters,
  caption = "Parâmetros adotados para escolha do método e seleção genômica",
  col.names = c("Parâmetro", "Regra")
)
```

### 5.2 Método escolhido e elegibilidade por característica

A média e o desvio-padrão fenotípicos são calculados uma única vez por
característica a partir dos valores observados. A duplicação das observações
entre métodos é removida antes desse cálculo.

```{r final-model-selection}
trait_scale <- predictions |>
  distinct(Trait, IND, Observed) |>
  group_by(Trait) |>
  summarise(
    Phenotypic_mean = mean(Observed, na.rm = TRUE),
    Phenotypic_SD = sd(Observed, na.rm = TRUE),
    .groups = "drop"
  )

model_selection <- model_comparison |>
  group_by(Trait) |>
  arrange(desc(r), RMSE, MAE, Mean_DIC, .by_group = TRUE) |>
  slice(1L) |>
  ungroup() |>
  transmute(
    Trait,
    Selected_method = Method,
    r,
    p_value,
    RMSE,
    MAE,
    Bias,
    Slope,
    Mean_DIC,
    Delta_DIC,
    Wprob,
    ER
  ) |>
  left_join(trait_scale, by = "Trait") |>
  left_join(selection_objectives, by = "Trait") |>
  mutate(
    NRMSE = RMSE / Phenotypic_SD,
    Predictive_skill_vs_SD = 1 - NRMSE,
    Eligible_by_correlation = r > CORRELATION_SELECTION_THRESHOLD,
    Eligible_by_error = NRMSE < NRMSE_SELECTION_THRESHOLD,
    Selection_eligible = Eligible_by_correlation & Eligible_by_error
  ) |>
  arrange(match(Trait, traits))

eligible_traits <- model_selection |>
  filter(Selection_eligible) |>
  pull(Trait)
```

A tabela principal concentra as métricas necessárias para interpretar a escolha
do método e a elegibilidade, evitando tabelas paralelas para a mesma decisão.
O p-valor da correlação continua disponível no objeto científico, mas não é
usado como filtro de seleção.

```{r model-selection-table}
# DISPLAY-ONLY START
model_selection_display <- model_selection |>
  mutate(
    Método = unname(method_labels[Selected_method]),
    Objetivo = unname(selection_objective_labels[Selection_objective]),
    Elegível = if_else(Selection_eligible, "Sim", "Não")
  ) |>
  transmute(
    Trait,
    Método,
    Objetivo,
    r = sprintf("%.3f", r),
    RMSE = sprintf("%.3f", RMSE),
    NRMSE = sprintf("%.3f", NRMSE),
    MAE = sprintf("%.3f", MAE),
    Bias = sprintf("%.3f", Bias),
    Slope = sprintf("%.3f", Slope),
    DIC = sprintf("%.2f", Mean_DIC),
    Elegível
  )

tabela_html(
  model_selection_display,
  caption = "Método escolhido e elegibilidade para seleção por característica",
  col.names = c(
    "Característica", "Método", "Objetivo", "r", "RMSE", "NRMSE",
    "MAE", "Viés", "Inclinação", "DIC médio", "Elegível"
  )
)
# DISPLAY-ONLY END
```

### 5.3 Síntese dos diagnósticos MCMC

Os diagnósticos calculados no Módulo 03 são resumidos aqui sem criar uma etapa
de revisão. Uma cadeia é contabilizada como não sinalizada quando nenhum dos
parâmetros monitorados daquele ajuste recebeu `Review_flag` no objeto de origem.
O nome do campo é preservado por rastreabilidade, mas a interpretação nesta
seção é apenas de síntese diagnóstica.

```{r convergence-overview}
fit_convergence <- convergence |>
  group_by(Run_id, Trait, Method) |>
  summarise(
    Diagnostic_flag = any(Review_flag, na.rm = TRUE),
    .groups = "drop"
  )

convergence_overview <- data.frame(
  Nível = c("Ajustes", "Parâmetros monitorados"),
  Total = c(nrow(fit_convergence), nrow(convergence)),
  Sem_sinalização = c(
    sum(!fit_convergence$Diagnostic_flag),
    sum(!convergence$Review_flag, na.rm = TRUE)
  )
) |>
  mutate(
    Proporção_sem_sinalização = Sem_sinalização / Total
  )

tabela_html(
  convergence_overview,
  digits = 4,
  caption = "Síntese global dos diagnósticos MCMC",
  col.names = c("Nível", "Total", "Sem sinalização", "Proporção")
)
```

A predominância de ajustes e parâmetros sem sinalização sustenta a conclusão de
que a maioria das cadeias apresentou comportamento compatível com convergência
segundo os diagnósticos monitorados. Essa síntese não prova convergência de
todos os efeitos de marcador individualmente e não participa da escolha do
método.

### 5.4 Relação entre valores observados e preditos

Além das métricas numéricas, a relação observado × predito é mostrada para o
método escolhido em cada característica. A linha tracejada representa a relação
1:1; a linha ajustada representa a regressão linear dos valores observados sobre
as predições OOF. Desvios entre as duas ajudam a visualizar calibração, além da
associação resumida por \(r\).

```{r observed-predicted-figure, fig.width=12, fig.height=10, fig.alt="Gráficos de dispersão em painéis dos valores observados contra os valores OOF preditos pelo método escolhido em cada característica, com linha 1:1 e reta de regressão linear."}
selected_predictions <- predictions |>
  inner_join(
    model_selection |>
      select(Trait, Selected_method, r, Selection_eligible),
    by = "Trait"
  ) |>
  filter(Method == Selected_method) |>
  mutate(
    Method_label = unname(method_labels[Method]),
    Facet = paste0(
      Trait, " — ", Method_label,
      "\nr = ", sprintf("%.3f", r)
    )
  )

observed_predicted_plot <- selected_predictions |>
  ggplot(aes(x = Predicted, y = Observed)) +
  geom_abline(intercept = 0, slope = 1, linetype = 2, linewidth = 0.5) +
  geom_point(alpha = 0.65, size = 1.6) +
  geom_smooth(method = "lm", formula = y ~ x, se = FALSE, linewidth = 0.7) +
  facet_wrap(~ Facet, scales = "free", ncol = 2) +
  labs(
    x = "Valor OOF predito",
    y = "Valor observado",
    title = "Relação entre valores observados e preditos"
  ) +
  project_theme +
  theme(legend.position = "none")

observed_predicted_plot
```

## 6. Análogo de herdabilidade baseado em marcadores e acurácia ajustada no RR-BLUP/BRR

### 6.1 Definição e limites de interpretação

Seguindo Silva et al. [@silva2021brrguava], um análogo de variância aditiva
baseado em marcadores é obtido a partir da variância comum dos marcadores e do
denominador \(\sum 2pq\). A acurácia ajustada por fold é definida como
\(r_f/\sqrt{H_f^2}\). O \(H^2\) resultante é apresentado como um análogo de
herdabilidade baseado no modelo, e não como uma estimativa clássica independente
de herdabilidade no sentido restrito. A quantidade denominada `Predictive_accuracy` é uma razão derivada, `r_f/sqrt(H_f^2)`, e não uma correlação observada diretamente entre valor genético verdadeiro e predito. Por depender de estimativas amostrais de `r_f` e `H_f^2`, ela pode ser negativa ou exceder 1; por isso deve ser interpretada como índice de acurácia ajustada segundo essa definição, e não como uma medida necessariamente limitada ao intervalo [0, 1].

### 6.2 Derivação por fold e resumo entre folds

```{r rrblup-heritability}
# Calcula e organiza o resumo de herdabilidade baseado no modelo RR-BLUP/BRR.
rrblup_variance_components <- convergence |>
  filter(
    Method == "RRBLUP",
    Parameter %in% c("Residual_variance", "Marker_variance")
  ) |>
  select(Run_id, Trait, Fold, Method, Parameter, Posterior_mean) |>
  pivot_wider(names_from = Parameter, values_from = Posterior_mean)

rrblup_fold_correlations <- metrics |>
  filter(Method == "RRBLUP") |>
  select(Trait, Fold, Correlation)

# Organiza a estrutura da validação cruzada e dos ajustes.
rrblup_heritability_by_fold <- rrblup_variance_components |>
  left_join(rrblup_fold_correlations, by = c("Trait", "Fold")) |>
  mutate(
    Marker_variance_denominator = matrices_object$denominator,
    Additive_variance = Marker_variance * Marker_variance_denominator,
    H2 = Additive_variance / (Additive_variance + Residual_variance),
    Predictive_accuracy = Correlation / sqrt(H2)
  ) |>
  arrange(match(Trait, traits), Fold)

# Resume entre folds o análogo de herdabilidade e a acurácia ajustada do RR-BLUP/BRR.
rrblup_heritability_summary <- rrblup_heritability_by_fold |>
  group_by(Trait) |>
  summarise(
    Mean_H2 = mean(H2),
    SD_H2 = sd(H2),
    Mean_fold_r = mean(Correlation),
    SD_fold_r = sd(Correlation),
    Mean_predictive_accuracy = mean(Predictive_accuracy),
    SD_predictive_accuracy = sd(Predictive_accuracy),
    .groups = "drop"
  ) |>
  arrange(match(Trait, traits))
```

`rrblup_heritability_summary` preserva, por característica, o análogo de herdabilidade derivado dos componentes do RR-BLUP/BRR e a razão `Correlation / sqrt(H2)`. Essa razão não é uma correlação convencional e pode ficar fora de [0, 1].

### 6.3 Resumo por característica

A tabela apresenta as quantidades recém-derivadas. `RRBLUP_H2` é um análogo
baseado no modelo de marcadores, e não uma estimativa clássica independente de
herdabilidade no sentido restrito; a razão de acurácia ajustada também não é
restrita a `[0, 1]`.

```{r rrblup-heritability-table}
# DISPLAY-ONLY START
rrblup_table <- rrblup_heritability_summary |>
  transmute(
    Trait,
    RRBLUP_H2 = sprintf("%.3f", Mean_H2),
    SD_RRBLUP_H2 = sprintf("%.3f", SD_H2),
    RRBLUP_predictive_accuracy = sprintf("%.3f", Mean_predictive_accuracy),
    SD_RRBLUP_predictive_accuracy = sprintf("%.3f", SD_predictive_accuracy)
  )

tabela_html(
  rrblup_table,
  caption = "Análogo de herdabilidade baseado em marcadores e acurácia preditiva ajustada no RR-BLUP/BRR",
  col.names = c("Característica", "RR-BLUP H2", "DP RR-BLUP H2", "Acurácia preditiva RR-BLUP", "DP da acurácia preditiva RR-BLUP")
)
# DISPLAY-ONLY END
```

## 7. GEBVs OOF e escala fenotípica interpretável

### 7.1 Componente genômico cross-fitted

O componente genômico de cada indivíduo continua sendo obtido no fold em que o
fenótipo desse indivíduo foi mascarado. Portanto, `GEBV_centered` é um escore
OOF cross-fitted e não um valor genético final proveniente de reajuste com os
150 fenótipos.

Para facilitar a leitura na unidade da característica, também é calculado:

\[
GEBV_{escala} = \bar{y} + GEBV_{centrado}.
\]

A soma da média fenotípica é um deslocamento de escala. Ela não altera a ordem
dos indivíduos e não deve ser confundida com a predição fenotípica completa,
pois outros componentes do modelo podem contribuir para `Predicted`.

```{r selected-oof-genomic-values}
selected_oof_genomic_values <- predictions |>
  inner_join(
    model_selection |>
      select(
        Trait, Selected_method, r, p_value, NRMSE,
        Selection_eligible, Selection_objective
      ),
    by = "Trait"
  ) |>
  filter(Method == Selected_method) |>
  left_join(trait_scale, by = "Trait") |>
  transmute(
    IND,
    Trait,
    Fold,
    Method,
    Observed,
    Predicted,
    Selection_objective,
    Selection_eligible,
    OOF_r = r,
    OOF_p_value = p_value,
    OOF_NRMSE = NRMSE,
    Phenotypic_mean,
    GEBV_centered = Genomic_component,
    GEBV_on_trait_scale = Phenotypic_mean + Genomic_component
  ) |>
  arrange(match(Trait, traits), IND)
```

## 8. Seleção de indivíduos nas características elegíveis

### 8.1 Ranking e intensidade de seleção

Somente as características que satisfazem simultaneamente $r > 0{,}30$ e
`NRMSE < 1` entram nesta etapa. Em cada característica elegível, os indivíduos
são ordenados pelo GEBV na escala da característica, respeitando a direção de
melhoramento. Para características a reduzir, o sinal é invertido apenas para a
ordenação. A intensidade adotada permanece em 20% e `IND` é usado somente como
critério determinístico de desempate exato.

```{r genomic-ranking}
genomic_ranking <- selected_oof_genomic_values |>
  filter(Selection_eligible) |>
  mutate(
    Selection_score = case_when(
      Selection_objective == "increase" ~ GEBV_on_trait_scale,
      Selection_objective == "decrease" ~ -GEBV_on_trait_scale,
      TRUE ~ NA_real_
    )
  ) |>
  group_by(Trait) |>
  arrange(desc(Selection_score), IND, .by_group = TRUE) |>
  mutate(Rank = row_number()) |>
  ungroup() |>
  arrange(match(Trait, traits), Rank)

selection_sizes <- genomic_ranking |>
  count(Trait, name = "N_available") |>
  mutate(
    Selection_proportion = SELECTION_PROPORTION,
    N_selected = pmax(
      1L,
      as.integer(ceiling(Selection_proportion * N_available))
    )
  ) |>
  arrange(match(Trait, traits))

selected_individuals_by_trait <- genomic_ranking |>
  inner_join(selection_sizes, by = "Trait") |>
  filter(Rank <= N_selected) |>
  left_join(
    matrices_object$metadata |>
      select(IND, FAM),
    by = "IND"
  ) |>
  select(
    Trait, Rank, IND, FAM, Method, Selection_objective,
    GEBV_centered, GEBV_on_trait_scale, Selection_score,
    OOF_r, OOF_NRMSE, Selection_proportion,
    N_available, N_selected
  ) |>
  arrange(match(Trait, traits), Rank)
```

### 8.2 Prévia dos indivíduos selecionados

A tabela mostra os cinco primeiros indivíduos de cada característica elegível.
O objeto `selected_individuals_by_trait` mantém o conjunto completo dos 20%
selecionados.

```{r proportional-selection-preview}
# DISPLAY-ONLY START
selection_preview <- selected_individuals_by_trait |>
  group_by(Trait) |>
  slice_head(n = 5) |>
  ungroup() |>
  mutate(
    Método = unname(method_labels[Method]),
    Objetivo = unname(selection_objective_labels[Selection_objective])
  ) |>
  transmute(
    Trait,
    Rank,
    IND,
    FAM,
    Método,
    Objetivo,
    GEBV = sprintf("%.3f", GEBV_on_trait_scale),
    r = sprintf("%.3f", OOF_r),
    NRMSE = sprintf("%.3f", OOF_NRMSE)
  )

tabela_html(
  selection_preview,
  caption = "Cinco primeiros indivíduos selecionados por característica elegível",
  col.names = c(
    "Característica", "Rank", "IND", "FAM", "Método", "Objetivo",
    "GEBV + média", "r OOF", "NRMSE"
  )
)
# DISPLAY-ONLY END
```

## 9. Recorrência entre características elegíveis

### 9.1 Definição

A recorrência é descritiva e usa somente os rankings das características que
passaram pelos dois limiares de elegibilidade. Para cada indivíduo, conta-se em
quantas dessas características ele aparece entre os 20% selecionados. A
frequência é calculada em relação ao número de características elegíveis; não é
construído um índice multicaracterístico nem são atribuídos pesos entre
características.

```{r multitrait-recurrence}
recurrence_counts <- selected_individuals_by_trait |>
  group_by(IND, FAM) |>
  summarise(
    N_traits = n(),
    Traits = paste(Trait, collapse = ", "),
    Best_rank = min(Rank),
    Mean_rank_present = mean(Rank),
    .groups = "drop"
  )

n_eligible_traits <- length(eligible_traits)

multitrait_recurrence <- matrices_object$metadata |>
  select(IND, FAM) |>
  left_join(recurrence_counts, by = c("IND", "FAM")) |>
  mutate(
    N_traits = tidyr::replace_na(N_traits, 0L),
    Traits = tidyr::replace_na(Traits, ""),
    Best_rank = if_else(N_traits == 0L, NA_integer_, Best_rank),
    Mean_rank_present = if_else(
      N_traits == 0L,
      NA_real_,
      Mean_rank_present
    ),
    Selection_frequency = if (n_eligible_traits > 0) {
      N_traits / n_eligible_traits
    } else {
      0
    },
    Recurrence_class = case_when(
      N_traits >= 4L ~ "high_4plus",
      N_traits == 3L ~ "intermediate_3",
      N_traits == 2L ~ "broad_2",
      N_traits == 1L ~ "specific_1",
      TRUE ~ "none_0"
    )
  ) |>
  arrange(desc(N_traits), FAM, IND)

recurrence_distribution <- multitrait_recurrence |>
  count(N_traits, Recurrence_class, name = "N_individuals") |>
  mutate(
    Proportion_of_population =
      N_individuals / nrow(matrices_object$metadata)
  ) |>
  arrange(desc(N_traits))

multitrait_candidates <- multitrait_recurrence |>
  filter(N_traits >= 2L) |>
  arrange(desc(N_traits), FAM, IND)
```

### 9.2 Distribuição da recorrência

```{r recurrence-distribution-table}
# DISPLAY-ONLY START
recurrence_class_labels <- c(
  high_4plus = "Alta (>=4)",
  intermediate_3 = "Intermediária (3)",
  broad_2 = "Ampla (2)",
  specific_1 = "Específica (1)",
  none_0 = "Nenhuma (0)"
)

recurrence_distribution_display <- recurrence_distribution |>
  mutate(
    Classe = unname(recurrence_class_labels[Recurrence_class])
  ) |>
  transmute(
    N_traits,
    Classe,
    N_individuals,
    Proportion_of_population = sprintf("%.3f", Proportion_of_population)
  )

tabela_html(
  recurrence_distribution_display,
  caption = "Distribuição dos indivíduos segundo a recorrência nas características elegíveis",
  col.names = c(
    "Número de características", "Classe", "Indivíduos",
    "Proporção da população"
  )
)
# DISPLAY-ONLY END
```

### 9.3 Indivíduos recorrentes

A tabela reúne os indivíduos selecionados em pelo menos duas características
elegíveis. Não é exibida uma tabela adicional com uma coluna de rank para cada
característica; as posições individuais permanecem disponíveis em
`selected_individuals_by_trait`.

```{r recurrent-candidates-table}
# DISPLAY-ONLY START
recurrent_candidates_display <- multitrait_candidates |>
  mutate(
    Classe = unname(recurrence_class_labels[Recurrence_class])
  ) |>
  transmute(
    IND,
    FAM,
    N_traits,
    Selection_frequency = sprintf("%.3f", Selection_frequency),
    Classe,
    Traits,
    Best_rank,
    Mean_rank_present = sprintf("%.2f", Mean_rank_present)
  )

tabela_html(
  recurrent_candidates_display,
  caption = "Indivíduos recorrentes em pelo menos duas características elegíveis",
  col.names = c(
    "IND", "FAM", "Número de características", "Frequência",
    "Classe", "Características", "Melhor rank", "Rank médio"
  )
)
# DISPLAY-ONLY END
```

## 10. Correlações entre GEBVs OOF das características elegíveis

Estas correlações descrevem a associação entre os valores genômicos OOF produzidos pelos métodos selecionados em cada característica. Como características diferentes podem usar métodos diferentes e os valores são cross-fitted, a matriz resume associação entre escores preditos, não covariância genética estimada conjuntamente. Portanto, ela não deve ser interpretada como matriz de correlações genéticas de um modelo multivariado.


```{r oof-correlations}
selected_genomic_wide <- selected_oof_genomic_values |>
  filter(Selection_eligible) |>
  select(IND, Trait, GEBV_centered) |>
  pivot_wider(names_from = Trait, values_from = GEBV_centered)

selected_oof_correlations <- cor(
  as.matrix(selected_genomic_wide[, eligible_traits, drop = FALSE])
)
```

`selected_oof_correlations` é derivada aqui e visualizada imediatamente abaixo. Ela deve ser interpretada somente como associação entre escores OOF, e não como correlação genética conjunta.

### 10.1 Mapa de calor exploratório

O mapa de calor visualiza a matriz recém-derivada. As cores utilizam os valores
originais sem arredondamento. Essas são associações entre escores cross-fitted
e não devem ser interpretadas como correlações genéticas de um modelo
multivariado.

```{r oof-correlation-figure, fig.width=10, fig.height=9, fig.alt="Mapa de calor das correlações entre escores de valores genômicos OOF cross-fitted das características, representando associações exploratórias e não correlações genéticas de um modelo multivariado."}
# Reorganiza a matriz de correlações OOF e constrói o mapa de calor entre características.
correlation_long <- as.data.frame(
  as.table(selected_oof_correlations)
)
names(correlation_long) <- c(
  "Trait_1",
  "Trait_2",
  "Correlation"
)

# Zera somente o rótulo de |r| < 0,005; a correlação original continua sendo usada na análise e na cor.
correlation_long <- correlation_long |>
  mutate(
    Correlation_label = replace(
      Correlation,
      abs(Correlation) < 0.005,
      0
    )
  )

# Constrói o mapa de calor das correlações entre valores genômicos OOF.
correlation_plot <- ggplot(
  correlation_long,
  aes(x = Trait_1, y = Trait_2, fill = Correlation)
) +
  geom_tile() +
  geom_text(
    aes(label = sprintf("%.2f", Correlation_label)),
    size = 3
  ) +
  scale_fill_distiller(
    type = "div",
    palette = "RdBu",
    direction = 1,
    limits = c(-1, 1)
  ) +
  labs(
    x = NULL,
    y = NULL,
    fill = "r",
    title = "Correlação entre GEBVs OOF das características elegíveis"
  ) +
  coord_equal() +
  project_theme +
  theme(axis.text.x = element_text(angle = 45, hjust = 1))

correlation_plot
```


Valores positivos indicam tendência de dois conjuntos de escores ordenarem os
candidatos na mesma direção, enquanto valores negativos indicam direções
opostas. A matriz não cria um critério adicional de seleção.

## 11. Persistência dos resultados revisados

Os resultados anteriores da versão `v1.0.5` não são sobrescritos. Esta revisão
é salva em um subdiretório próprio de M04, permitindo comparar ou recuperar a
estrutura anterior quando necessário.

```{r save-results}
threshold_results_dir <- here(
  "output", "results", "m04", "threshold_selection"
)
dir.create(threshold_results_dir, recursive = TRUE, showWarnings = FALSE)

write.csv(
  model_selection,
  file.path(threshold_results_dir, "model_selection.csv"),
  row.names = FALSE
)
write.csv(
  selected_oof_genomic_values,
  file.path(threshold_results_dir, "selected_oof_genomic_values.csv"),
  row.names = FALSE
)
write.csv(
  selected_individuals_by_trait,
  file.path(threshold_results_dir, "selected_individuals_by_trait.csv"),
  row.names = FALSE
)
write.csv(
  multitrait_recurrence,
  file.path(threshold_results_dir, "multitrait_recurrence.csv"),
  row.names = FALSE
)
write.csv(
  multitrait_candidates,
  file.path(threshold_results_dir, "multitrait_candidates.csv"),
  row.names = FALSE
)
write.csv(
  selected_oof_correlations,
  file.path(threshold_results_dir, "selected_oof_correlations.csv"),
  row.names = TRUE
)

module04_threshold_results <- list(
  model_comparison = model_comparison,
  model_selection = model_selection,
  convergence_overview = convergence_overview,
  rrblup_heritability_by_fold = rrblup_heritability_by_fold,
  rrblup_heritability_summary = rrblup_heritability_summary,
  selected_oof_genomic_values = selected_oof_genomic_values,
  genomic_ranking = genomic_ranking,
  selected_individuals_by_trait = selected_individuals_by_trait,
  multitrait_recurrence = multitrait_recurrence,
  multitrait_candidates = multitrait_candidates,
  selected_oof_correlations = selected_oof_correlations,
  settings = list(
    correlation_threshold = CORRELATION_SELECTION_THRESHOLD,
    nrmse_threshold = NRMSE_SELECTION_THRESHOLD,
    selection_proportion = SELECTION_PROPORTION,
    eligible_traits = eligible_traits
  )
)

saveRDS(
  module04_threshold_results,
  here("output", "results", "m04", "threshold_selection", "module04_threshold_results.rds")
)
```

## 12. Interpretação final

A comparação passa a distinguir claramente três decisões. Primeiro, o método é
escolhido dentro de cada característica pelas métricas preditivas OOF, mantendo
o DIC como informação complementar. Segundo, apenas características com
$r > 0{,}30$ e `NRMSE < 1` são consideradas suficientemente preditivas para a
seleção. Terceiro, dentro dessas características, os 20% de indivíduos mais
favoráveis são priorizados segundo a direção de melhoramento.

Os diagnósticos MCMC indicam comportamento compatível com convergência para a
grande maioria dos ajustes e parâmetros monitorados, sem serem usados como
filtro de decisão. A figura observado × predito acrescenta uma avaliação visual
de associação e calibração às métricas numéricas.

Os GEBVs OOF continuam sendo escores cross-fitted. A soma da média fenotípica os
coloca em uma escala mais interpretável, mas não os transforma em predições
fenotípicas completas e não altera os rankings. A recorrência entre
características permanece descritiva e não equivale a um índice de seleção
multicaracterístico.

As conclusões continuam condicionadas à população de melhoramento representada,
ao painel SSR disponível e ao desenho de validação empregado.
