---
title: "Resultados, comparação dos modelos e seleção genômica"
author:
  - Costa, W. G.^[Weverton Gomes da Costa, Pós-Doutorando, Departamento de Estatística - Universidade Federal de Viçosa, weverton.costa@ufv.br]
date: "`r Sys.Date()`"
site: workflowr::wflow_site
url: https://wevertongomescosta.github.io/Bayesian-ridge-regression-papaya/
bibliography: ../REFERENCES.bib
link-citations: true
output:
  workflowr::wflow_html:
    toc: true
    toc_depth: 3
    toc_float: true
    code_download: true
    code_folding: show
editor_options:
  chunk_output_type: console
github-repo: WevertonGomesCosta/Bayesian-ridge-regression-papaya
---

```{r setup, include=FALSE}
knitr::opts_chunk$set(
  echo = TRUE,
  warning = FALSE,
  message = FALSE,
  cache = FALSE,
  fig.align = "center",
  out.width = "100%"
)
```

## 1. Objetivo e contrato desta etapa

Este módulo usa exclusivamente os resultados oficiais já produzidos no Módulo
03. Nenhum modelo é reajustado.

A análise segue a estrutura de Silva et al. [@silva2021brrguava] e a adapta ao
conjunto de métodos efetivamente utilizado neste projeto. O artigo comparou
seis modelos Bayesianos; aqui são comparados conjuntamente os sete métodos
ajustados:

1. RR-BLUP, implementado pelo componente `BRR` do BGLR;
2. BayesA;
3. BayesB;
4. BayesB2;
5. BayesC;
6. Lasso Bayesiano;
7. GBLUP.

A comparação inclui DIC, delta de DIC, probabilidade aproximada do modelo
(`Wprob`), razão de evidência (`ER`) e desempenho preditivo fora da amostra.

O desenho de validação não é alterado para imitar o tamanho dos folds do
artigo. Permanecem os cinco folds determinísticos e estratificados por família
já validados neste projeto, com 120 indivíduos de treinamento e 30 de validação
em cada fold.

Como o artigo não fornece uma regra escalar única que combine DIC e capacidade
preditiva, a regra operacional deste projeto é explícita: a seleção por
característica prioriza a correlação preditiva usando as 150 predições OOF;
RMSE e MAE são usados como critérios de desempate. DIC, `Wprob`, `ER` e
diagnósticos de convergência permanecem visíveis como qualificadores da
decisão, sem reajuste seletivo dos modelos.

Os valores genômicos usados no ordenamento seguem a lógica da validação
cruzada: cada indivíduo recebe o valor genômico do fold em que seu fenótipo foi
mascarado. Não é calculada média dos cinco ajustes e não é realizado ajuste
adicional com todos os fenótipos.

A seleção multicaracterística não é realizada nesta etapa.

## 2. Entradas oficiais

```{r packages}
suppressPackageStartupMessages({
  library(dplyr)
  library(tidyr)
  library(ggplot2)
  library(knitr)
  library(here)
})
```

```{r paths-and-inputs}
MATRICES_FILE <- here(
  "output",
  "matrices",
  "matrices_object.rds"
)

MODELS_DIR <- here(
  "output",
  "models",
  "full"
)

MODELS_FILE <- file.path(
  MODELS_DIR,
  "models_object.rds"
)

RESULTS_DIR <- here(
  "output",
  "results",
  "module04"
)

FIGURE_DIR <- file.path(
  RESULTS_DIR,
  "figures"
)

dir.create(
  RESULTS_DIR,
  recursive = TRUE,
  showWarnings = FALSE
)

dir.create(
  FIGURE_DIR,
  recursive = TRUE,
  showWarnings = FALSE
)

matrices_object <- readRDS(
  MATRICES_FILE
)

models_object <- readRDS(
  MODELS_FILE
)

metrics <- models_object$metrics_by_fold
predictions <- models_object$predictions
genomic_by_fold <- models_object$genomic_values_by_fold
convergence <- models_object$convergence_diagnostics
run_design <- models_object$run_design

traits <- colnames(
  matrices_object$phenotypes
)

methods <- c(
  "RRBLUP",
  "BayesA",
  "BayesB",
  "BayesB2",
  "BayesC",
  "BL",
  "GBLUP"
)

method_labels <- c(
  RRBLUP = "RR-BLUP/BRR",
  BayesA = "BayesA",
  BayesB = "BayesB",
  BayesB2 = "BayesB2",
  BayesC = "BayesC",
  BL = "Bayesian Lasso",
  GBLUP = "GBLUP"
)

EXPECTED_SIGNATURE <- "cfa762f05ddd067e"
```

## 3. Auditoria das entradas

```{r input-audit}
input_audit <- data.frame(
  Check = c(
    "Assinatura analítica oficial",
    "10 características",
    "7 métodos",
    "5 folds",
    "350 ajustes",
    "10.500 predições OOF",
    "52.500 valores genômicos específicos por fold",
    "700 linhas de diagnóstico de convergência",
    "150 predições OOF por característica e método",
    "Todos os componentes genômicos OOF são finitos"
  ),
  Passed = c(
    identical(
      models_object$signature,
      EXPECTED_SIGNATURE
    ),
    length(traits) == 10L,
    setequal(
      unique(run_design$Method),
      methods
    ),
    setequal(
      unique(run_design$Fold),
      1:5
    ),
    nrow(metrics) == 350L,
    nrow(predictions) == 10500L,
    nrow(genomic_by_fold) == 52500L,
    nrow(convergence) == 700L,
    all(
      table(
        predictions$Trait,
        predictions$Method
      ) == 150L
    ),
    all(
      is.finite(
        predictions$Genomic_component
      )
    )
  )
)

kable(
  input_audit,
  caption = "Auditoria das entradas oficiais do Módulo 04"
)
```

## 4. Desempenho preditivo OOF

As métricas principais são calculadas com as 150 predições fora da amostra de
cada combinação entre característica e método. Esta consolidação preserva uma
única predição OOF por indivíduo.

```{r pooled-oof-metrics}
pooled_metrics <- predictions |>
  group_by(
    Trait,
    Method
  ) |>
  summarise(
    N = n(),
    r = cor(
      Observed,
      Predicted
    ),
    RMSE = sqrt(
      mean(
        (
          Observed -
            Predicted
        )^2
      )
    ),
    MAE = mean(
      abs(
        Observed -
          Predicted
      )
    ),
    Bias = mean(
      Predicted -
        Observed
    ),
    Slope =
      cov(
        Observed,
        Predicted
      ) /
      var(
        Predicted
      ),
    .groups = "drop"
  )

pooled_metrics <- pooled_metrics |>
  mutate(
    t_value =
      r *
      sqrt(
        (N - 2) /
          (1 - r^2)
      ),
    p_value =
      2 *
      pt(
        abs(t_value),
        df = N - 2,
        lower.tail = FALSE
      )
  ) |>
  select(
    -t_value
  )
```

```{r fold-summary}
fold_summary <- metrics |>
  group_by(
    Trait,
    Method
  ) |>
  summarise(
    Mean_DIC = mean(
      DIC
    ),
    SD_DIC = sd(
      DIC
    ),
    Mean_fold_r = mean(
      Correlation
    ),
    SD_fold_r = sd(
      Correlation
    ),
    Mean_fold_RMSE = mean(
      RMSE
    ),
    SD_fold_RMSE = sd(
      RMSE
    ),
    Mean_fold_MAE = mean(
      MAE
    ),
    SD_fold_MAE = sd(
      MAE
    ),
    .groups = "drop"
  )
```

## 5. DIC, delta, Wprob e razão de evidência

Silva et al. [@silva2021brrguava] calcularam a probabilidade aproximada de cada
modelo a partir da diferença entre seu DIC e o menor DIC. Neste projeto, a
normalização é estendida dos seis modelos do artigo para os sete métodos
efetivamente ajustados.

\[
\Delta_j = DIC_j - \min(DIC)
\]

\[
Wprob_j =
\frac{\exp(-\Delta_j/2)}
{\sum_k \exp(-\Delta_k/2)}
\]

\[
ER_j =
\frac{Wprob_{\max}}
{Wprob_j}
\]

```{r model-comparison}
model_comparison <- pooled_metrics |>
  left_join(
    fold_summary,
    by = c(
      "Trait",
      "Method"
    )
  ) |>
  mutate(
    Method_label =
      unname(
        method_labels[
          Method
        ]
      )
  ) |>
  group_by(
    Trait
  ) |>
  mutate(
    Delta_DIC =
      Mean_DIC -
      min(
        Mean_DIC
      ),
    log_weight =
      -0.5 *
      Delta_DIC,
    stable_weight =
      exp(
        log_weight -
          max(
            log_weight
          )
      ),
    Wprob =
      stable_weight /
      sum(
        stable_weight
      ),
    ER =
      max(
        Wprob
      ) /
      Wprob
  ) |>
  ungroup() |>
  select(
    Trait,
    Method,
    Method_label,
    Mean_DIC,
    SD_DIC,
    Delta_DIC,
    Wprob,
    ER,
    N,
    r,
    p_value,
    RMSE,
    MAE,
    Bias,
    Slope,
    Mean_fold_r,
    SD_fold_r,
    Mean_fold_RMSE,
    SD_fold_RMSE,
    Mean_fold_MAE,
    SD_fold_MAE
  ) |>
  arrange(
    match(
      Trait,
      traits
    ),
    Delta_DIC
  )

kable(
  model_comparison,
  digits = 5,
  caption = "Comparação conjunta dos sete métodos por característica"
)
```

```{r wprob-audit}
wprob_audit <- model_comparison |>
  group_by(
    Trait
  ) |>
  summarise(
    Sum_Wprob = sum(
      Wprob
    ),
    .groups = "drop"
  )

kable(
  wprob_audit,
  digits = 12,
  caption = "Auditoria da normalização de Wprob"
)
```

```{r predictive-correlation-figure, fig.height=10}
correlation_plot <- model_comparison |>
  mutate(
    Method_label = factor(
      Method_label,
      levels = unname(
        method_labels[
          methods
        ]
      )
    )
  ) |>
  ggplot(
    aes(
      x = Method_label,
      y = r
    )
  ) +
  geom_hline(
    yintercept = 0,
    linetype = 2
  ) +
  geom_col() +
  facet_wrap(
    ~ Trait,
    scales = "free_y",
    ncol = 2
  ) +
  labs(
    x = NULL,
    y = "Correlação OOF",
    title = "Capacidade preditiva dos sete métodos"
  ) +
  theme_bw() +
  theme(
    axis.text.x = element_text(
      angle = 45,
      hjust = 1
    )
  )

correlation_plot

ggsave(
  filename = file.path(
    FIGURE_DIR,
    "predictive_correlation_by_method_pt.png"
  ),
  plot = correlation_plot,
  width = 12,
  height = 14,
  dpi = 300
)
```

## 6. Seleção do método por característica

A seleção operacional prioriza a maior correlação OOF. RMSE e MAE são
critérios de desempate. O menor DIC é mantido separadamente para mostrar onde
ajuste Bayesiano e capacidade preditiva apontam para o mesmo método ou para
métodos diferentes.

Os diagnósticos de convergência não são usados para substituir silenciosamente
um ajuste. Quando houver `Review_flag`, a seleção permanece registrada e a
necessidade de revisão é explicitada.

```{r model-selection}
predictive_ranking <- model_comparison |>
  group_by(
    Trait
  ) |>
  arrange(
    desc(r),
    RMSE,
    MAE,
    .by_group = TRUE
  ) |>
  mutate(
    Predictive_rank =
      row_number()
  ) |>
  ungroup()

selected_methods <- predictive_ranking |>
  filter(
    Predictive_rank == 1L
  ) |>
  transmute(
    Trait,
    Selected_method = Method,
    Selected_method_label =
      Method_label,
    r,
    p_value,
    RMSE,
    MAE,
    Bias,
    Slope,
    Mean_DIC,
    Delta_DIC,
    Wprob,
    ER
  )

dic_winners <- model_comparison |>
  group_by(
    Trait
  ) |>
  arrange(
    Mean_DIC,
    .by_group = TRUE
  ) |>
  slice(
    1L
  ) |>
  ungroup() |>
  transmute(
    Trait,
    DIC_winner = Method,
    Minimum_DIC =
      Mean_DIC,
    DIC_winner_Wprob =
      Wprob
  )

convergence_by_trait_method <- convergence |>
  group_by(
    Trait,
    Method
  ) |>
  summarise(
    Runs =
      n_distinct(
        Run_id
      ),
    Parameters_reviewed =
      n(),
    Parameters_flagged =
      sum(
        Review_flag
      ),
    Runs_with_flags =
      n_distinct(
        Run_id[
          Review_flag
        ]
      ),
    Minimum_ESS =
      min(
        Effective_sample_size,
        na.rm = TRUE
      ),
    Maximum_absolute_Geweke =
      max(
        abs(
          Geweke_Z
        ),
        na.rm = TRUE
      ),
    .groups = "drop"
  )

model_selection <- selected_methods |>
  left_join(
    dic_winners,
    by = "Trait"
  ) |>
  left_join(
    convergence_by_trait_method,
    by = c(
      "Trait",
      "Selected_method" = "Method"
    )
  ) |>
  mutate(
    DIC_and_predictive_agree =
      Selected_method ==
      DIC_winner,
    Convergence_review =
      Parameters_flagged >
      0
  ) |>
  arrange(
    match(
      Trait,
      traits
    )
  )

kable(
  model_selection,
  digits = 5,
  caption = "Método selecionado por capacidade preditiva, melhor DIC e qualificação de convergência"
)
```

## 7. Diagnóstico visual das cadeias dos métodos selecionados

Como análogo visual à Figura 1 do artigo, esta seção apresenta a cadeia
posterior de \(\mu\), sua média acumulada e a densidade posterior no primeiro
fold para o método selecionado de cada característica.

A avaliação formal de convergência continua sendo a do Módulo 03, baseada nas
cadeias da variância residual e do parâmetro genômico específico de cada
método. A inspeção de \(\mu\) abaixo é complementar e não substitui ESS,
Geweke ou os `Review_flag`.

```{r selected-mu-chains}
burn_in_saved <-
  models_object$settings$burn_in /
  models_object$settings$thin

selected_method_lookup <- setNames(
  model_selection$Selected_method,
  model_selection$Trait
)

trace_parts <- vector(
  "list",
  length(
    traits
  )
)

density_parts <- vector(
  "list",
  length(
    traits
  )
)

for (trait_index in seq_along(
  traits
)) {
  trait_name <- traits[
    trait_index
  ]

  method_name <- selected_method_lookup[
    trait_name
  ]

  mu_file <- file.path(
    MODELS_DIR,
    "bglr_runs",
    trait_name,
    "F1",
    method_name,
    "bglr_mu.dat"
  )

  mu_full <- scan(
    mu_file,
    quiet = TRUE
  )

  posterior_mu <- mu_full[
    seq.int(
      burn_in_saved + 1L,
      length(
        mu_full
      )
    )
  ]

  iteration <- seq.int(
    from =
      models_object$settings$burn_in +
      models_object$settings$thin,
    by =
      models_object$settings$thin,
    length.out =
      length(
        posterior_mu
      )
  )

  running_mean <-
    cumsum(
      posterior_mu
    ) /
    seq_along(
      posterior_mu
    )

  keep_index <- seq.int(
    from = 1L,
    to = length(
      posterior_mu
    ),
    by = 100L
  )

  trace_parts[[
    trait_index
  ]] <- data.frame(
    Trait = trait_name,
    Method = method_name,
    Facet = paste0(
      trait_name,
      " — ",
      method_name
    ),
    Iteration =
      iteration[
        keep_index
      ],
    Posterior_mu =
      posterior_mu[
        keep_index
      ],
    Running_mean =
      running_mean[
        keep_index
      ]
  )

  density_object <- density(
    posterior_mu,
    n = 512
  )

  density_parts[[
    trait_index
  ]] <- data.frame(
    Trait = trait_name,
    Method = method_name,
    Facet = paste0(
      trait_name,
      " — ",
      method_name
    ),
    x = density_object$x,
    y = density_object$y
  )
}

selected_mu_trace <- bind_rows(
  trace_parts
)

selected_mu_density <- bind_rows(
  density_parts
)
```

```{r selected-mu-trace-figure, fig.height=14}
mu_trace_plot <- ggplot(
  selected_mu_trace,
  aes(
    x = Iteration,
    y = Posterior_mu
  )
) +
  geom_line(
    linewidth = 0.25,
    alpha = 0.45
  ) +
  geom_line(
    aes(
      y = Running_mean
    ),
    linewidth = 0.65
  ) +
  facet_wrap(
    ~ Facet,
    scales = "free_y",
    ncol = 2
  ) +
  labs(
    x = "Iteração",
    y = expression(mu),
    title = "Cadeia posterior e média acumulada de mu — fold 1"
  ) +
  theme_bw()

mu_trace_plot

ggsave(
  filename = file.path(
    FIGURE_DIR,
    "selected_model_mu_trace_pt.png"
  ),
  plot = mu_trace_plot,
  width = 12,
  height = 14,
  dpi = 300
)
```

```{r selected-mu-density-figure, fig.height=14}
mu_density_plot <- ggplot(
  selected_mu_density,
  aes(
    x = x,
    y = y
  )
) +
  geom_line(
    linewidth = 0.7
  ) +
  facet_wrap(
    ~ Facet,
    scales = "free",
    ncol = 2
  ) +
  labs(
    x = expression(mu),
    y = "Densidade",
    title = "Densidade posterior de mu — fold 1"
  ) +
  theme_bw()

mu_density_plot

ggsave(
  filename = file.path(
    FIGURE_DIR,
    "selected_model_mu_density_pt.png"
  ),
  plot = mu_density_plot,
  width = 12,
  height = 14,
  dpi = 300
)
```

## 8. Tempo computacional

O artigo mediu tempo repetindo cadeias especificamente para essa finalidade.
Aqui não são executadas repetições adicionais. A adaptação usa o tempo real dos
50 ajustes oficiais já realizados para cada método
(\(10\) características \(\times 5\) folds).

```{r runtime}
runtime_summary_module04 <- metrics |>
  group_by(
    Method
  ) |>
  summarise(
    Fits = n(),
    Total_seconds =
      sum(
        Elapsed_seconds
      ),
    Mean_seconds =
      mean(
        Elapsed_seconds
      ),
    SD_seconds =
      sd(
        Elapsed_seconds
      ),
    Median_seconds =
      median(
        Elapsed_seconds
      ),
    Minimum_seconds =
      min(
        Elapsed_seconds
      ),
    Maximum_seconds =
      max(
        Elapsed_seconds
      ),
    .groups = "drop"
  ) |>
  mutate(
    Method_label =
      unname(
        method_labels[
          Method
        ]
      )
  ) |>
  arrange(
    match(
      Method,
      methods
    )
  )

kable(
  runtime_summary_module04,
  digits = 2,
  caption = "Tempo observado nos 350 ajustes oficiais"
)
```

## 9. Herdabilidade e acurácia no análogo RR-BLUP/BRR

Silva et al. [@silva2021brrguava] estimaram a variância genética aditiva por

\[
\sigma_a^2 =
\sum_j 2p_jq_j
\operatorname{Var}(m_j)
\]

e a herdabilidade por

\[
H^2 =
\frac{\sigma_a^2}
{\sigma_a^2+\sigma_e^2}.
\]

No artigo, BRR foi o método selecionado para todas as características. Neste
projeto, métodos diferentes podem vencer a regra preditiva. Os arquivos nativos
preservados para BL e BayesB contêm seus hiperparâmetros de contração/escala,
mas não a mesma cadeia direta de variância de marcador usada pelo BRR.
Portanto, para não introduzir um novo ajuste nem substituir o estimando, a
reprodução direta da Tabela 3 é apresentada como **análogo RR-BLUP/BRR** para
as dez características.

No RR-BLUP/BRR, a variância comum dos marcadores está armazenada diretamente
como `Marker_variance`. Como a matriz de marcadores é global, o denominador
\(\sum 2pq\) também é o mesmo nos cinco folds.

A acurácia é calculada por fold como no artigo:

\[
Accuracy_f =
\frac{r_f}
{\sqrt{H_f^2}}.
\]

```{r rrblup-heritability}
rrblup_variance_components <- convergence |>
  filter(
    Method == "RRBLUP",
    Parameter %in%
      c(
        "Residual_variance",
        "Marker_variance"
      )
  ) |>
  select(
    Run_id,
    Trait,
    Fold,
    Method,
    Parameter,
    Posterior_mean
  ) |>
  pivot_wider(
    names_from = Parameter,
    values_from = Posterior_mean
  )

rrblup_fold_correlations <- metrics |>
  filter(
    Method == "RRBLUP"
  ) |>
  select(
    Trait,
    Fold,
    Correlation
  )

rrblup_heritability_by_fold <-
  rrblup_variance_components |>
  left_join(
    rrblup_fold_correlations,
    by = c(
      "Trait",
      "Fold"
    )
  ) |>
  mutate(
    Marker_variance_denominator =
      matrices_object$denominator,
    Additive_variance =
      Marker_variance *
      Marker_variance_denominator,
    H2 =
      Additive_variance /
      (
        Additive_variance +
          Residual_variance
      ),
    Predictive_accuracy =
      Correlation /
      sqrt(
        H2
      )
  ) |>
  arrange(
    match(
      Trait,
      traits
    ),
    Fold
  )

rrblup_heritability_summary <-
  rrblup_heritability_by_fold |>
  group_by(
    Trait
  ) |>
  summarise(
    Mean_H2 =
      mean(
        H2
      ),
    SD_H2 =
      sd(
        H2
      ),
    Mean_fold_r =
      mean(
        Correlation
      ),
    SD_fold_r =
      sd(
        Correlation
      ),
    Mean_predictive_accuracy =
      mean(
        Predictive_accuracy
      ),
    SD_predictive_accuracy =
      sd(
        Predictive_accuracy
      ),
    .groups = "drop"
  ) |>
  arrange(
    match(
      Trait,
      traits
    )
  )

kable(
  rrblup_heritability_summary,
  digits = 5,
  caption = "Herdabilidade e acurácia preditiva no análogo RR-BLUP/BRR"
)
```

## 10. Valores genômicos OOF dos métodos selecionados

Para cada característica, o método selecionado é associado às 150 linhas OOF.
O valor utilizado é `Genomic_component`, isto é, o componente genômico
proveniente do ajuste em que o fenótipo daquele indivíduo estava mascarado.

```{r selected-oof-genomic-values}
selected_oof_genomic_values <- predictions |>
  inner_join(
    model_selection |>
      select(
        Trait,
        Selected_method
      ),
    by = "Trait"
  ) |>
  filter(
    Method ==
      Selected_method
  ) |>
  transmute(
    IND,
    Trait,
    Fold,
    Method,
    Genomic_value =
      Genomic_component
  ) |>
  arrange(
    match(
      Trait,
      traits
    ),
    IND
  )

oof_genomic_identity <- predictions |>
  select(
    Run_id,
    Trait,
    Fold,
    Method,
    IND,
    OOF_genomic_value =
      Genomic_component
  ) |>
  left_join(
    genomic_by_fold |>
      select(
        Run_id,
        Trait,
        Fold,
        Method,
        IND,
        Stored_genomic_value =
          Genomic_value
      ),
    by = c(
      "Run_id",
      "Trait",
      "Fold",
      "Method",
      "IND"
    )
  ) |>
  mutate(
    Difference =
      OOF_genomic_value -
      Stored_genomic_value
  )

oof_uniqueness <- predictions |>
  count(
    Trait,
    Method,
    IND,
    name = "N_OOF_values"
  )

oof_genomic_audit <- data.frame(
  Check = c(
    "10.500 linhas OOF associadas aos valores armazenados por fold",
    "Diferença máxima entre o componente OOF e o valor armazenado é menor que 1e-12",
    "Um valor OOF por característica, método e indivíduo",
    "1.500 valores genômicos dos métodos selecionados",
    "Todos os valores selecionados são finitos"
  ),
  Passed = c(
    sum(
      !is.na(
        oof_genomic_identity$
          Stored_genomic_value
      )
    ) == 10500L,
    max(
      abs(
        oof_genomic_identity$
          Difference
      ),
      na.rm = TRUE
    ) < 1e-12,
    all(
      oof_uniqueness$
        N_OOF_values ==
        1L
    ),
    nrow(
      selected_oof_genomic_values
    ) == 1500L,
    all(
      is.finite(
        selected_oof_genomic_values$
          Genomic_value
      )
    )
  )
)

kable(
  oof_genomic_audit,
  caption = "Auditoria dos valores genômicos OOF"
)
```

## 11. Ordenamento genômico por característica

O ordenamento é decrescente pelo valor genômico. Ele representa a regra
estatística de classificação e não impõe, nesta etapa, pesos econômicos,
direções de melhoramento específicas ou um índice multicaracterístico.

```{r genomic-ranking}
genomic_ranking <- selected_oof_genomic_values |>
  group_by(
    Trait
  ) |>
  arrange(
    desc(
      Genomic_value
    ),
    IND,
    .by_group = TRUE
  ) |>
  mutate(
    Rank =
      row_number()
  ) |>
  ungroup() |>
  arrange(
    match(
      Trait,
      traits
    ),
    Rank
  )

top10_genomic_ranking <- genomic_ranking |>
  filter(
    Rank <= 10L
  )

kable(
  top10_genomic_ranking,
  digits = 5,
  caption = "Dez maiores valores genômicos OOF por característica"
)
```

## 12. Correlações entre valores genômicos

O artigo apresentou correlações genéticas entre características após a
predição dos valores genômicos. Aqui a matriz principal usa o método selecionado
para cada característica. Como os vencedores podem diferir entre
características, também é salva uma matriz RR-BLUP/BRR comum como análogo
estrito da estrutura do artigo.

Esta análise é descritiva e não constitui seleção multicaracterística.

```{r genetic-correlations}
selected_genomic_wide <-
  selected_oof_genomic_values |>
  select(
    IND,
    Trait,
    Genomic_value
  ) |>
  pivot_wider(
    names_from = Trait,
    values_from = Genomic_value
  )

selected_genetic_correlations <- cor(
  as.matrix(
    selected_genomic_wide[
      ,
      traits,
      drop = FALSE
    ]
  )
)

rrblup_oof_genomic_values <- predictions |>
  filter(
    Method == "RRBLUP"
  ) |>
  select(
    IND,
    Trait,
    Genomic_value =
      Genomic_component
  ) |>
  pivot_wider(
    names_from = Trait,
    values_from = Genomic_value
  )

rrblup_genetic_correlations <- cor(
  as.matrix(
    rrblup_oof_genomic_values[
      ,
      traits,
      drop = FALSE
    ]
  )
)

selected_correlation_long <- as.data.frame(
  as.table(
    selected_genetic_correlations
  )
)

names(
  selected_correlation_long
) <- c(
  "Trait_1",
  "Trait_2",
  "Correlation"
)

kable(
  as.data.frame(
    selected_genetic_correlations
  ),
  digits = 3,
  caption = "Correlação entre valores genômicos OOF dos métodos selecionados"
)
```

```{r genetic-correlation-figure, fig.height=9}
genetic_correlation_plot <- ggplot(
  selected_correlation_long,
  aes(
    x = Trait_1,
    y = Trait_2,
    fill = Correlation
  )
) +
  geom_tile() +
  geom_text(
    aes(
      label = sprintf(
        "%.2f",
        Correlation
      )
    ),
    size = 3
  ) +
  scale_fill_gradient2(
    limits = c(
      -1,
      1
    ),
    midpoint = 0
  ) +
  labs(
    x = NULL,
    y = NULL,
    fill = "r",
    title = "Correlação entre valores genômicos OOF"
  ) +
  coord_equal() +
  theme_bw() +
  theme(
    axis.text.x = element_text(
      angle = 45,
      hjust = 1
    )
  )

genetic_correlation_plot

ggsave(
  filename = file.path(
    FIGURE_DIR,
    "selected_oof_genetic_correlations_pt.png"
  ),
  plot = genetic_correlation_plot,
  width = 10,
  height = 9,
  dpi = 300
)
```

## 13. Saídas analíticas

```{r save-results}
write.csv(
  model_comparison,
  file.path(
    RESULTS_DIR,
    "model_comparison.csv"
  ),
  row.names = FALSE
)

write.csv(
  model_selection,
  file.path(
    RESULTS_DIR,
    "model_selection.csv"
  ),
  row.names = FALSE
)

write.csv(
  convergence_by_trait_method,
  file.path(
    RESULTS_DIR,
    "convergence_by_trait_method.csv"
  ),
  row.names = FALSE
)

write.csv(
  runtime_summary_module04,
  file.path(
    RESULTS_DIR,
    "runtime_summary.csv"
  ),
  row.names = FALSE
)

write.csv(
  rrblup_heritability_by_fold,
  file.path(
    RESULTS_DIR,
    "rrblup_heritability_by_fold.csv"
  ),
  row.names = FALSE
)

write.csv(
  rrblup_heritability_summary,
  file.path(
    RESULTS_DIR,
    "rrblup_heritability_summary.csv"
  ),
  row.names = FALSE
)

write.csv(
  selected_oof_genomic_values,
  file.path(
    RESULTS_DIR,
    "selected_oof_genomic_values.csv"
  ),
  row.names = FALSE
)

write.csv(
  genomic_ranking,
  file.path(
    RESULTS_DIR,
    "genomic_ranking.csv"
  ),
  row.names = FALSE
)

write.csv(
  as.data.frame(
    selected_genetic_correlations
  ),
  file.path(
    RESULTS_DIR,
    "selected_genetic_correlations.csv"
  ),
  row.names = TRUE
)

write.csv(
  as.data.frame(
    rrblup_genetic_correlations
  ),
  file.path(
    RESULTS_DIR,
    "rrblup_genetic_correlations.csv"
  ),
  row.names = TRUE
)
```

## 14. Auditoria final do módulo

```{r module04-audit}
module04_audit <- data.frame(
  Check = c(
    "Official_input_audit",
    "Model_comparison_70_rows",
    "Wprob_sums_to_one",
    "One_selected_method_per_trait",
    "RRBLUP_heritability_50_folds",
    "RRBLUP_H2_in_unit_interval",
    "Selected_OOF_genomic_values_1500",
    "Genomic_ranking_1500_rows",
    "Ranking_150_individuals_per_trait",
    "OOF_genomic_identity",
    "No_new_BGLR_fit"
  ),
  Passed = c(
    all(
      input_audit$Passed
    ),
    nrow(
      model_comparison
    ) == 70L,
    all(
      abs(
        wprob_audit$
          Sum_Wprob -
          1
      ) < 1e-12
    ),
    nrow(
      model_selection
    ) == 10L &
      length(
        unique(
          model_selection$Trait
        )
      ) == 10L,
    nrow(
      rrblup_heritability_by_fold
    ) == 50L,
    all(
      rrblup_heritability_by_fold$
        H2 >
        0 &
        rrblup_heritability_by_fold$
          H2 <
        1
    ),
    nrow(
      selected_oof_genomic_values
    ) == 1500L,
    nrow(
      genomic_ranking
    ) == 1500L,
    all(
      table(
        genomic_ranking$Trait
      ) == 150L
    ),
    all(
      oof_genomic_audit$
        Passed
    ),
    TRUE
  )
)

write.csv(
  module04_audit,
  file.path(
    RESULTS_DIR,
    "module04_audit.csv"
  ),
  row.names = FALSE
)

saveRDS(
  list(
    signature =
      models_object$signature,
    model_comparison =
      model_comparison,
    model_selection =
      model_selection,
    convergence_by_trait_method =
      convergence_by_trait_method,
    runtime =
      runtime_summary_module04,
    rrblup_heritability_by_fold =
      rrblup_heritability_by_fold,
    rrblup_heritability_summary =
      rrblup_heritability_summary,
    selected_oof_genomic_values =
      selected_oof_genomic_values,
    genomic_ranking =
      genomic_ranking,
    selected_genetic_correlations =
      selected_genetic_correlations,
    rrblup_genetic_correlations =
      rrblup_genetic_correlations,
    audit =
      module04_audit
  ),
  file.path(
    RESULTS_DIR,
    "module04_results.rds"
  )
)

module04_audit_display <- module04_audit

module04_audit_display$Check <- c(
  "Auditoria das entradas oficiais",
  "70 linhas na comparação de modelos",
  "Wprob soma 1 em cada característica",
  "Um método selecionado por característica",
  "50 estimativas de herdabilidade RR-BLUP/BRR por fold",
  "H2 RR-BLUP/BRR no intervalo (0, 1)",
  "1.500 valores genômicos OOF selecionados",
  "1.500 posições no ranking",
  "150 indivíduos por característica no ranking",
  "Identidade dos valores genômicos OOF",
  "Nenhum novo ajuste BGLR"
)

kable(
  module04_audit_display,
  caption = "Auditoria final do Módulo 04"
)
```

## 15. Interpretação

A tabela de comparação deve ser interpretada em três camadas. Primeiro,
`r`, RMSE e MAE quantificam a generalização para indivíduos que estavam com o
fenótipo mascarado. Segundo, DIC, delta, `Wprob` e `ER` descrevem o ajuste
Bayesiano relativo entre os sete métodos. Terceiro, os diagnósticos de
convergência identificam resultados que exigem cautela adicional, sem
substituição seletiva de cadeias.

O ranking genômico final é específico por característica e usa somente os
valores OOF dos métodos selecionados. A matriz de correlação resume a
associação entre esses valores genômicos, mas não é usada aqui para formar
índice de seleção ou decidir uma seleção multicaracterística.
