---
title: "Comparação dos modelos e derivação dos resultados genômicos"
author:
  - Costa, W. G.^[Weverton Gomes da Costa, Pós-Doutorando, Departamento de Estatística - Universidade Federal de Viçosa, weverton.costa@ufv.br]
date: "`r Sys.Date()`"
site: workflowr::wflow_site
url: https://wevertongomescosta.github.io/Bayesian-ridge-regression-papaya/
bibliography: ../REFERENCES.bib
link-citations: true
output:
  workflowr::wflow_html:
    toc: true
    toc_depth: 3
    toc_float: true
    code_download: true
    code_folding: show
editor_options:
  chunk_output_type: console
github-repo: WevertonGomesCosta/Bayesian-ridge-regression-papaya
---

```{r setup, include=FALSE}
knitr::opts_chunk$set(
  echo = TRUE,
  warning = FALSE,
  message = FALSE,
  cache = FALSE,
  fig.align = "center",
  out.width = "100%"
)
```

## 1. Objetivo e contrato desta etapa

Este módulo usa exclusivamente os resultados oficiais já produzidos no Módulo
03. Nenhum modelo é reajustado.

A análise segue a estrutura de Silva et al. [@silva2021brrguava] e a adapta ao
conjunto de métodos efetivamente utilizado neste projeto. O artigo comparou
seis modelos Bayesianos; aqui são comparados conjuntamente os sete métodos
ajustados:

1. RR-BLUP, implementado pelo componente `BRR` do BGLR;
2. BayesA;
3. BayesB;
4. BayesB2;
5. BayesC;
6. Lasso Bayesiano;
7. GBLUP.

A comparação inclui DIC, delta de DIC, probabilidade aproximada do modelo
(`Wprob`), razão de evidência (`ER`) e desempenho preditivo fora da amostra.

O desenho de validação não é alterado para imitar o tamanho dos folds do
artigo. Permanecem os cinco folds determinísticos e estratificados por família
já validados neste projeto, com 120 indivíduos de treinamento e 30 de validação
em cada fold.

Como o artigo não fornece uma regra escalar única que combine DIC e capacidade
preditiva, a decisão deste projeto integra explicitamente três fontes de
evidência: desempenho OOF, ajuste relativo por DIC e estabilidade das cadeias.
O maior `r` OOF continua sendo a referência preditiva, mas diferenças
preditivas pequenas não são usadas para sobrepor, de forma automática, um
modelo com pior DIC ou com sinais claros de instabilidade. A decisão final por
característica é registrada em uma tabela explícita e auditável, sem
reajuste seletivo dos modelos.

Os valores genômicos usados no ordenamento seguem a lógica da validação
cruzada: cada indivíduo recebe o valor genômico do fold em que seu fenótipo foi
mascarado. Não é calculada média dos cinco ajustes e não é realizado ajuste
adicional com todos os fenótipos.

A seleção multicaracterística não é realizada nesta etapa.

## 2. Entradas oficiais

```{r packages}
suppressPackageStartupMessages({
  library(dplyr)
  library(tidyr)
  library(ggplot2)
  library(knitr)
  library(here)
})
```

```{r paths-and-inputs}
MATRICES_FILE <- here(
  "output",
  "matrices",
  "matrices_object.rds"
)

MODELS_DIR <- here(
  "output",
  "models"
)

MODELS_FILE <- file.path(
  MODELS_DIR,
  "models_object.rds"
)

RESULTS_DIR <- here(
  "output",
  "results",
  "m04"
)

FIGURE_DIR <- file.path(
  RESULTS_DIR,
  "figures"
)

dir.create(
  RESULTS_DIR,
  recursive = TRUE,
  showWarnings = FALSE
)

dir.create(
  FIGURE_DIR,
  recursive = TRUE,
  showWarnings = FALSE
)

matrices_object <- readRDS(
  MATRICES_FILE
)

models_object <- readRDS(
  MODELS_FILE
)

metrics <- models_object$metrics_by_fold
predictions <- models_object$predictions
convergence <- models_object$convergence_diagnostics

traits <- colnames(
  matrices_object$phenotypes
)

methods <- c(
  "RRBLUP",
  "BayesA",
  "BayesB",
  "BayesB2",
  "BayesC",
  "BL",
  "GBLUP"
)

method_labels <- c(
  RRBLUP = "RR-BLUP/BRR",
  BayesA = "BayesA",
  BayesB = "BayesB",
  BayesB2 = "BayesB2",
  BayesC = "BayesC",
  BL = "Bayesian Lasso",
  GBLUP = "GBLUP"
)

```

## 3. Desempenho preditivo OOF

As métricas principais são calculadas com as 150 predições fora da amostra de
cada combinação entre característica e método. Esta consolidação preserva uma
única predição OOF por indivíduo.

```{r pooled-oof-metrics}
pooled_metrics <- predictions |>
  group_by(
    Trait,
    Method
  ) |>
  summarise(
    N = n(),
    r = cor(
      Observed,
      Predicted
    ),
    RMSE = sqrt(
      mean(
        (
          Observed -
            Predicted
        )^2
      )
    ),
    MAE = mean(
      abs(
        Observed -
          Predicted
      )
    ),
    Bias = mean(
      Predicted -
        Observed
    ),
    Slope =
      cov(
        Observed,
        Predicted
      ) /
      var(
        Predicted
      ),
    .groups = "drop"
  )

pooled_metrics <- pooled_metrics |>
  mutate(
    t_value =
      r *
      sqrt(
        (N - 2) /
          (1 - r^2)
      ),
    p_value =
      2 *
      pt(
        abs(t_value),
        df = N - 2,
        lower.tail = FALSE
      )
  ) |>
  select(
    -t_value
  )
```


Os p-valores da correlação de Pearson são mantidos para preservar a
comparabilidade com a análise de referência. Como os conjuntos de treinamento
da validação cruzada se sobrepõem entre folds, esses valores são tratados como
nominais e descritivos, e não como testes inferenciais plenamente ajustados à
estrutura da validação cruzada.

```{r fold-summary}
fold_summary <- metrics |>
  group_by(
    Trait,
    Method
  ) |>
  summarise(
    Mean_DIC = mean(
      DIC
    ),
    SD_DIC = sd(
      DIC
    ),
    Mean_fold_r = mean(
      Correlation
    ),
    SD_fold_r = sd(
      Correlation
    ),
    Mean_fold_RMSE = mean(
      RMSE
    ),
    SD_fold_RMSE = sd(
      RMSE
    ),
    Mean_fold_MAE = mean(
      MAE
    ),
    SD_fold_MAE = sd(
      MAE
    ),
    .groups = "drop"
  )
```

## 4. DIC, delta, Wprob e razão de evidência

Silva et al. [@silva2021brrguava] calcularam a probabilidade aproximada de cada
modelo a partir da diferença entre seu DIC e o menor DIC. Neste projeto, a
normalização é estendida dos seis modelos do artigo para os sete métodos
efetivamente ajustados.

\[
\Delta_j = DIC_j - \min(DIC)
\]

\[
Wprob_j =
\frac{\exp(-\Delta_j/2)}
{\sum_k \exp(-\Delta_k/2)}
\]

\[
ER_j =
\frac{Wprob_{\max}}
{Wprob_j}
\]

```{r model-comparison}
model_comparison <- pooled_metrics |>
  left_join(
    fold_summary,
    by = c(
      "Trait",
      "Method"
    )
  ) |>
  mutate(
    Method_label =
      unname(
        method_labels[
          Method
        ]
      )
  ) |>
  group_by(
    Trait
  ) |>
  mutate(
    Delta_DIC =
      Mean_DIC -
      min(
        Mean_DIC
      ),
    log_weight =
      -0.5 *
      Delta_DIC,
    stable_weight =
      exp(
        log_weight -
          max(
            log_weight
          )
      ),
    Wprob =
      stable_weight /
      sum(
        stable_weight
      ),
    ER =
      max(
        Wprob
      ) /
      Wprob
  ) |>
  ungroup() |>
  select(
    Trait,
    Method,
    Method_label,
    Mean_DIC,
    SD_DIC,
    Delta_DIC,
    Wprob,
    ER,
    N,
    r,
    p_value,
    RMSE,
    MAE,
    Bias,
    Slope,
    Mean_fold_r,
    SD_fold_r,
    Mean_fold_RMSE,
    SD_fold_RMSE,
    Mean_fold_MAE,
    SD_fold_MAE
  ) |>
  arrange(
    match(
      Trait,
      traits
    ),
    Delta_DIC
  )

kable(
  model_comparison,
  digits = 5,
  caption = "Comparação conjunta dos sete métodos por característica"
)
```



## 5. Seleção final do método por característica

A maior correlação OOF é registrada como referência preditiva, enquanto o menor
DIC identifica o melhor ajuste relativo. A decisão final não aplica uma
penalização numérica arbitrária entre essas duas quantidades. Em vez disso, ela
documenta explicitamente os casos em que uma diferença preditiva muito pequena
não compensa pior ajuste relativo ou sinais de instabilidade das cadeias.

A comparação integrada do desempenho OOF, DIC e convergência definiu a seguinte decisão final:

- `MMCOM`: RR-BLUP, porque a vantagem de `r` do BL foi pequena, enquanto
  RR-BLUP apresentou o menor DIC e nenhuma flag;
- `PRODCOM`: BL, vencedor simultaneamente em predição e DIC, mantendo a
  sinalização de convergência;
- `PRODEF`: GBLUP, pois a vantagem preditiva do BL foi fraca e acompanhada por
  instabilidade extrema, enquanto GBLUP apresentou o menor DIC e nenhuma flag;
- `CF`: BayesB, vencedor em predição e DIC sem flags;
- `DF`: RR-BLUP, vencedor em predição e DIC sem flags;
- `DCI`: RR-BLUP, com maior `r`, DIC próximo ao BayesC e nenhuma flag;
- `EP`: BL, vencedor relativo entre os métodos e por DIC, embora sem sinal
  preditivo positivo;
- `FFC`: RR-BLUP, maior `r`, DIC muito próximo ao melhor e nenhuma flag;
- `FFP`: BL, vencedor em predição e DIC, mas com evidência preditiva fraca e
  flags de convergência;
- `SS`: BayesC, porque sua correlação foi praticamente igual à do BayesB, com
  menor DIC e nenhuma flag.

```{r model-selection}
predictive_ranking <- model_comparison |>
  group_by(
    Trait
  ) |>
  arrange(
    desc(r),
    RMSE,
    MAE,
    .by_group = TRUE
  ) |>
  mutate(
    Predictive_rank =
      row_number()
  ) |>
  ungroup()

predictive_winners <- predictive_ranking |>
  filter(
    Predictive_rank == 1L
  ) |>
  transmute(
    Trait,
    Predictive_winner = Method,
    Predictive_winner_r = r,
    Predictive_winner_p_value = p_value,
    Predictive_winner_RMSE = RMSE,
    Predictive_winner_MAE = MAE
  )

dic_winners <- model_comparison |>
  group_by(
    Trait
  ) |>
  arrange(
    Mean_DIC,
    .by_group = TRUE
  ) |>
  slice(
    1L
  ) |>
  ungroup() |>
  transmute(
    Trait,
    DIC_winner = Method,
    Minimum_DIC =
      Mean_DIC,
    DIC_winner_Wprob =
      Wprob
  )

convergence_by_trait_method <- convergence |>
  group_by(
    Trait,
    Method
  ) |>
  summarise(
    Runs =
      n_distinct(
        Run_id
      ),
    Parameters_reviewed =
      n(),
    Parameters_flagged =
      sum(
        Review_flag
      ),
    Runs_with_flags =
      n_distinct(
        Run_id[
          Review_flag
        ]
      ),
    Minimum_ESS =
      min(
        Effective_sample_size,
        na.rm = TRUE
      ),
    Maximum_absolute_Geweke =
      max(
        abs(
          Geweke_Z
        ),
        na.rm = TRUE
      ),
    .groups = "drop"
  )

selection_spec <- data.frame(
  Trait = c(
    "MMCOM",
    "PRODCOM",
    "PRODEF",
    "CF",
    "DF",
    "DCI",
    "EP",
    "FFC",
    "FFP",
    "SS"
  ),
  Selected_method = c(
    "RRBLUP",
    "BL",
    "GBLUP",
    "BayesB",
    "RRBLUP",
    "RRBLUP",
    "BL",
    "RRBLUP",
    "BL",
    "BayesC"
  ),
  Decision_code = c(
    "prefer_dic_stability_small_predictive_loss",
    "predictive_and_dic_winner_convergence_review",
    "prefer_stable_dic_winner_weak_prediction",
    "predictive_and_dic_winner",
    "predictive_and_dic_winner",
    "best_prediction_similar_dic_stable",
    "predictive_and_dic_winner_no_positive_signal",
    "best_prediction_similar_dic_stable_weak_signal",
    "predictive_and_dic_winner_weak_signal_convergence_review",
    "prefer_stable_dic_winner_negligible_predictive_loss"
  ),
  stringsAsFactors = FALSE
)

selected_performance <- model_comparison |>
  inner_join(
    selection_spec |>
      select(
        Trait,
        Selected_method
      ),
    by = "Trait"
  ) |>
  filter(
    Method ==
      Selected_method
  ) |>
  transmute(
    Trait,
    Selected_method,
    Selected_method_label =
      Method_label,
    r,
    p_value,
    RMSE,
    MAE,
    Bias,
    Slope,
    Mean_DIC,
    Delta_DIC,
    Wprob,
    ER,
    Mean_fold_r,
    SD_fold_r
  )

model_selection <- selection_spec |>
  left_join(
    selected_performance,
    by = c(
      "Trait",
      "Selected_method"
    )
  ) |>
  left_join(
    predictive_winners,
    by = "Trait"
  ) |>
  left_join(
    dic_winners,
    by = "Trait"
  ) |>
  left_join(
    convergence_by_trait_method,
    by = c(
      "Trait",
      "Selected_method" = "Method"
    )
  ) |>
  mutate(
    Predictive_loss =
      Predictive_winner_r -
      r,
    Predictive_winner_agrees =
      Selected_method ==
      Predictive_winner,
    DIC_winner_agrees =
      Selected_method ==
      DIC_winner,
    Convergence_review =
      Parameters_flagged >
      0,
    Predictive_evidence =
      case_when(
        r > 0 &
          p_value < 0.05 ~
          "positive_p_lt_0.05",
        r > 0 &
          p_value >= 0.05 ~
          "positive_p_ge_0.05",
        TRUE ~
          "nonpositive_p_ge_0.05"
      )
  ) |>
  arrange(
    match(
      Trait,
      traits
    )
  )

decision_labels <- c(
  prefer_dic_stability_small_predictive_loss =
    "Menor DIC e maior estabilidade com perda preditiva pequena",
  predictive_and_dic_winner_convergence_review =
    "Vencedor preditivo e por DIC; convergência requer revisão",
  prefer_stable_dic_winner_weak_prediction =
    "Menor DIC e cadeia estável sob capacidade preditiva fraca",
  predictive_and_dic_winner =
    "Vencedor preditivo e por DIC, sem flags",
  best_prediction_similar_dic_stable =
    "Maior predição, DIC próximo ao melhor e cadeia estável",
  predictive_and_dic_winner_no_positive_signal =
    "Vencedor relativo e por DIC, mas sem sinal preditivo positivo",
  best_prediction_similar_dic_stable_weak_signal =
    "Maior predição e estabilidade, mas evidência preditiva fraca",
  predictive_and_dic_winner_weak_signal_convergence_review =
    "Vencedor preditivo e por DIC, com evidência fraca e flags",
  prefer_stable_dic_winner_negligible_predictive_loss =
    "Menor DIC e maior estabilidade com perda preditiva desprezível"
)

predictive_evidence_labels <- c(
  positive_p_lt_0.05 =
    "Correlação positiva com p nominal < 0,05",
  positive_p_ge_0.05 =
    "Correlação positiva, mas p nominal >= 0,05",
  nonpositive_p_ge_0.05 =
    "Correlação não positiva e p nominal >= 0,05"
)

model_selection_display <- model_selection |>
  mutate(
    Decision =
      unname(
        decision_labels[
          Decision_code
        ]
      ),
    Predictive_evidence_label =
      unname(
        predictive_evidence_labels[
          Predictive_evidence
        ]
      )
  ) |>
  select(
    Trait,
    Selected_method,
    Predictive_winner,
    DIC_winner,
    r,
    p_value,
    Predictive_loss,
    Delta_DIC,
    Wprob,
    ER,
    Parameters_flagged,
    Runs_with_flags,
    Minimum_ESS,
    Maximum_absolute_Geweke,
    Predictive_evidence_label,
    Decision
  )

kable(
  model_selection_display,
  digits = 5,
  caption = "Decisão final por característica integrando predição, DIC e convergência"
)
```

### 5.1. Evidência preditiva dos métodos finais

A decisão de um método final não implica que a característica possua capacidade
preditiva útil. Para separar essas duas questões, o resultado é classificado
somente pela direção de `r` e pelo p-valor da correlação OOF, sem transformar
essa classificação em um novo critério de ajuste.

```{r predictive-evidence-summary}
predictive_evidence_summary <- model_selection |>
  count(
    Predictive_evidence,
    name = "Traits"
  )

predictive_evidence_summary$Evidence <- unname(
  predictive_evidence_labels[
    predictive_evidence_summary$
      Predictive_evidence
  ]
)

kable(
  predictive_evidence_summary |>
    select(
      Evidence,
      Traits
    ),
  caption = "Resumo da evidência preditiva dos métodos finais"
)
```

Os rankings são calculados para todas as características para preservar a
completude analítica. Entretanto, `PRODEF`, `FFC` e `FFP` apresentam correlação
positiva com `p >= 0,05`, enquanto `EP` apresenta correlação não positiva. Esses
rankings devem, portanto, ser interpretados com cautela e não com a mesma força
de evidência observada para `MMCOM`, `PRODCOM`, `CF`, `DF`, `DCI` e `SS`.

## 6. Estabilidade entre folds dos métodos selecionados

Como diagnóstico compacto da estabilidade dos resultados, a correlação de
validação é apresentada separadamente nos cinco folds do método selecionado
para cada característica. Esse diagnóstico não altera a seleção dos modelos;
ele mostra como o resultado OOF combinado se distribui entre os folds
estratificados por família previamente definidos.

```{r selected-fold-diagnostics}
selected_fold_diagnostics <- metrics |>
  inner_join(
    selection_spec |>
      select(
        Trait,
        Selected_method
      ),
    by = c(
      "Trait" = "Trait",
      "Method" = "Selected_method"
    )
  ) |>
  transmute(
    Trait,
    Fold,
    Method,
    Method_label =
      unname(
        method_labels[
          Method
        ]
      ),
    Correlation,
    RMSE,
    MAE
  ) |>
  arrange(
    match(
      Trait,
      traits
    ),
    Fold
  )

selected_fold_diagnostics$Facet <- paste0(
  selected_fold_diagnostics$Trait,
  " — ",
  selected_fold_diagnostics$Method_label
)
```

```{r selected-fold-figure, fig.width=12, fig.height=10}
fold_stability_plot <- ggplot(
  selected_fold_diagnostics,
  aes(
    x = Fold,
    y = Correlation,
    group = Trait
  )
) +
  geom_hline(
    yintercept = 0,
    linetype = 2,
    linewidth = 0.4
  ) +
  geom_line(
    linewidth = 0.6
  ) +
  geom_point(
    size = 2
  ) +
  facet_wrap(
    ~ Facet,
    ncol = 2
  ) +
  scale_x_continuous(
    breaks = 1:5
  ) +
  coord_cartesian(
    ylim = c(-1, 1)
  ) +
  labs(
    x = "Fold",
    y = "Correlação de validação",
    title = "Correlação preditiva por fold dos métodos selecionados"
  ) +
  theme_bw(
    base_size = 12
  ) +
  theme(
    strip.text = element_text(
      face = "bold"
    ),
    plot.title = element_text(
      face = "bold"
    )
  )

fold_stability_plot

ggsave(
  filename = file.path(
    FIGURE_DIR,
    "selected_method_fold_stability_pt.png"
  ),
  plot = fold_stability_plot,
  width = 12,
  height = 10,
  dpi = 300
)
```

## 7. Tempo computacional

O artigo mediu tempo repetindo cadeias especificamente para essa finalidade.
Aqui não são executadas repetições adicionais. A adaptação usa o tempo real dos
50 ajustes oficiais já realizados para cada método
(\(10\) características \(\times 5\) folds).

```{r runtime}
runtime_summary_module04 <- metrics |>
  group_by(
    Method
  ) |>
  summarise(
    Fits = n(),
    Total_seconds =
      sum(
        Elapsed_seconds
      ),
    Mean_seconds =
      mean(
        Elapsed_seconds
      ),
    SD_seconds =
      sd(
        Elapsed_seconds
      ),
    Median_seconds =
      median(
        Elapsed_seconds
      ),
    Minimum_seconds =
      min(
        Elapsed_seconds
      ),
    Maximum_seconds =
      max(
        Elapsed_seconds
      ),
    .groups = "drop"
  ) |>
  mutate(
    Method_label =
      unname(
        method_labels[
          Method
        ]
      )
  ) |>
  arrange(
    match(
      Method,
      methods
    )
  )

```

## 8. Herdabilidade e acurácia no análogo RR-BLUP/BRR

Silva et al. [@silva2021brrguava] estimaram a variância genética aditiva por

\[
\sigma_a^2 =
\sum_j 2p_jq_j
\operatorname{Var}(m_j)
\]

e a herdabilidade por

\[
H^2 =
\frac{\sigma_a^2}
{\sigma_a^2+\sigma_e^2}.
\]

No artigo, BRR foi o método selecionado para todas as características. Neste
projeto, métodos diferentes podem vencer a regra preditiva. Os arquivos nativos
preservados para BL e BayesB contêm seus hiperparâmetros de contração/escala,
mas não a mesma cadeia direta de variância de marcador usada pelo BRR.
Portanto, para não introduzir um novo ajuste nem substituir o estimando, a
reprodução direta da Tabela 3 é apresentada como **análogo RR-BLUP/BRR** para
as dez características.

No RR-BLUP/BRR, a variância comum dos marcadores está armazenada diretamente
como `Marker_variance`. Como a matriz de marcadores é global, o denominador
\(\sum 2pq\) também é o mesmo nos cinco folds.

A acurácia é calculada por fold como no artigo:

\[
Accuracy_f =
\frac{r_f}
{\sqrt{H_f^2}}.
\]

```{r rrblup-heritability}
rrblup_variance_components <- convergence |>
  filter(
    Method == "RRBLUP",
    Parameter %in%
      c(
        "Residual_variance",
        "Marker_variance"
      )
  ) |>
  select(
    Run_id,
    Trait,
    Fold,
    Method,
    Parameter,
    Posterior_mean
  ) |>
  pivot_wider(
    names_from = Parameter,
    values_from = Posterior_mean
  )

rrblup_fold_correlations <- metrics |>
  filter(
    Method == "RRBLUP"
  ) |>
  select(
    Trait,
    Fold,
    Correlation
  )

rrblup_heritability_by_fold <-
  rrblup_variance_components |>
  left_join(
    rrblup_fold_correlations,
    by = c(
      "Trait",
      "Fold"
    )
  ) |>
  mutate(
    Marker_variance_denominator =
      matrices_object$denominator,
    Additive_variance =
      Marker_variance *
      Marker_variance_denominator,
    H2 =
      Additive_variance /
      (
        Additive_variance +
          Residual_variance
      ),
    Predictive_accuracy =
      Correlation /
      sqrt(
        H2
      )
  ) |>
  arrange(
    match(
      Trait,
      traits
    ),
    Fold
  )

rrblup_heritability_summary <-
  rrblup_heritability_by_fold |>
  group_by(
    Trait
  ) |>
  summarise(
    Mean_H2 =
      mean(
        H2
      ),
    SD_H2 =
      sd(
        H2
      ),
    Mean_fold_r =
      mean(
        Correlation
      ),
    SD_fold_r =
      sd(
        Correlation
      ),
    Mean_predictive_accuracy =
      mean(
        Predictive_accuracy
      ),
    SD_predictive_accuracy =
      sd(
        Predictive_accuracy
      ),
    .groups = "drop"
  ) |>
  arrange(
    match(
      Trait,
      traits
    )
  )

```

## 9. Valores genômicos OOF dos métodos selecionados

Para cada característica, o método selecionado é associado às 150 linhas OOF.
O valor utilizado é `Genomic_component`, isto é, o componente genômico
proveniente do ajuste em que o fenótipo daquele indivíduo estava mascarado.

```{r selected-oof-genomic-values}
selected_oof_genomic_values <- predictions |>
  inner_join(
    model_selection |>
      select(
        Trait,
        Selected_method,
        Predictive_evidence
      ),
    by = "Trait"
  ) |>
  filter(
    Method ==
      Selected_method
  ) |>
  transmute(
    IND,
    Trait,
    Fold,
    Method,
    Predictive_evidence,
    Genomic_value =
      Genomic_component
  ) |>
  arrange(
    match(
      Trait,
      traits
    ),
    IND
  )

```

## 10. Ordenamento genômico por característica

O ordenamento é decrescente pelo valor genômico. Ele representa a regra
estatística de classificação e não impõe, nesta etapa, pesos econômicos,
direções de melhoramento específicas ou um índice multicaracterístico. A coluna
`Predictive_evidence` deve ser mantida na interpretação do ranking, especialmente
para características sem correlação OOF positiva com `p < 0,05`.

```{r genomic-ranking}
genomic_ranking <- selected_oof_genomic_values |>
  group_by(
    Trait
  ) |>
  arrange(
    desc(
      Genomic_value
    ),
    IND,
    .by_group = TRUE
  ) |>
  mutate(
    Rank =
      row_number()
  ) |>
  ungroup() |>
  arrange(
    match(
      Trait,
      traits
    ),
    Rank
  )

```

## 11. Correlações entre valores genômicos OOF

A matriz abaixo corresponde à correlação de Pearson entre os valores genômicos
OOF obtidos pelo método selecionado para cada característica. Essas são
correlações descritivas entre valores genômicos preditos; não são estimativas
de correlação genética obtidas por um modelo multivariado.

```{r oof-correlations}
selected_genomic_wide <-
  selected_oof_genomic_values |>
  select(
    IND,
    Trait,
    Genomic_value
  ) |>
  pivot_wider(
    names_from = Trait,
    values_from = Genomic_value
  )

selected_oof_correlations <- cor(
  as.matrix(
    selected_genomic_wide[
      ,
      traits,
      drop = FALSE
    ]
  )
)
```

## 12. Saídas analíticas

```{r save-results}
write.csv(
  model_comparison,
  file.path(RESULTS_DIR, "model_comparison.csv"),
  row.names = FALSE
)

write.csv(
  model_selection,
  file.path(RESULTS_DIR, "model_selection.csv"),
  row.names = FALSE
)

write.csv(
  selection_spec,
  file.path(RESULTS_DIR, "selection_decision_spec.csv"),
  row.names = FALSE
)

write.csv(
  convergence_by_trait_method,
  file.path(RESULTS_DIR, "convergence_by_trait_method.csv"),
  row.names = FALSE
)

write.csv(
  selected_fold_diagnostics,
  file.path(RESULTS_DIR, "selected_fold_diagnostics.csv"),
  row.names = FALSE
)

write.csv(
  runtime_summary_module04,
  file.path(RESULTS_DIR, "runtime_summary.csv"),
  row.names = FALSE
)

write.csv(
  rrblup_heritability_by_fold,
  file.path(RESULTS_DIR, "rrblup_heritability_by_fold.csv"),
  row.names = FALSE
)

write.csv(
  rrblup_heritability_summary,
  file.path(RESULTS_DIR, "rrblup_heritability_summary.csv"),
  row.names = FALSE
)

write.csv(
  selected_oof_genomic_values,
  file.path(RESULTS_DIR, "selected_oof_genomic_values.csv"),
  row.names = FALSE
)

write.csv(
  genomic_ranking,
  file.path(RESULTS_DIR, "genomic_ranking.csv"),
  row.names = FALSE
)

write.csv(
  as.data.frame(
    selected_oof_correlations
  ),
  file.path(RESULTS_DIR, "selected_oof_correlations.csv"),
  row.names = TRUE
)

saveRDS(
  list(
    signature =
      models_object$signature,
    model_comparison =
      model_comparison,
    selection_spec =
      selection_spec,
    model_selection =
      model_selection,
    convergence_by_trait_method =
      convergence_by_trait_method,
    selected_fold_diagnostics =
      selected_fold_diagnostics,
    runtime =
      runtime_summary_module04,
    rrblup_heritability_by_fold =
      rrblup_heritability_by_fold,
    rrblup_heritability_summary =
      rrblup_heritability_summary,
    selected_oof_genomic_values =
      selected_oof_genomic_values,
    genomic_ranking =
      genomic_ranking,
    selected_oof_correlations =
      selected_oof_correlations
  ),
  file.path(
    RESULTS_DIR,
    "module04_results.rds"
  )
)
```

## 13. Próxima etapa

O Módulo 05 apresenta os resultados derivados aqui utilizando o padrão
gráfico final. Nenhum modelo é reajustado e nenhuma decisão de seleção é
redefinida nessa etapa.
