---
title: "5. Comparação dos modelos fora da amostra"
author: "Weverton Gomes da Costa"
date: "`r format(Sys.Date(), '%Y-%m-%d')`"
bibliography: ../REFERENCES.bib
link-citations: true
---

[English](05_model_comparison_en.html) | [Anterior](04_gblup_pt.html) | [Início](index.html)

```{r setup, include=FALSE}
knitr::opts_chunk$set(echo = TRUE, warning = FALSE, message = FALSE, fig.width = 10, fig.height = 7)
source(file.path("code", "00_config.R"))
source(file.path("code", "03_reporting_functions.R"))
configuracao <- obter_configuracao()
comparacao <- carregar_resultado(configuracao$arquivo_comparacao)
```

## Regra de comparação

Os oito modelos são comparados pelas mesmas 150 predições fora da amostra em
cada característica. Cada indivíduo contribui exatamente uma observação
retida por modelo. A classificação principal maximiza a correlação preditiva,
depois minimiza RMSE e, por fim, MAE. Viés, inclinação de calibração e variação
entre folds permanecem visíveis como salvaguardas.

O DIC não participa da classificação geral, pois pertence somente à estrutura
Bayesiana de verossimilhança e priori. Ele responde a uma pergunta diferente
do desempenho preditivo em indivíduos retidos.

```{r comparison-status-pt, results='asis', echo=FALSE}
if (is.null(comparacao)) {
  cat(mensagem_resultado_ausente(configuracao$arquivo_comparacao, "pt"))
}
```

## Métricas preditivas comuns

As métricas são calculadas uma vez por característica e modelo com todas as
predições retidas concatenadas. Correlação mede ordenação preditiva; RMSE e MAE
preservam as unidades originais. O viés é predito menos observado. Uma predição
calibrada tem intercepto próximo de zero e inclinação próxima de um.

```{r common-metrics-table-pt, results='asis'}
if (!is.null(comparacao)) {
  metricas <- comparacao$out_of_fold_metrics |>
    dplyr::arrange(Trait, dplyr::desc(Correlation), RMSE, MAE)
  print(tabela_relatorio(
    metricas,
    "Métricas das predições concatenadas fora da amostra",
    rolagem = TRUE
  ))
}
```

O gráfico expõe o padrão por modelo e característica e deve ser interpretado
em conjunto com os erros e a calibração da tabela.

```{r correlation-comparison-plot-pt, echo=FALSE, fig.height=10}
if (!is.null(comparacao)) {
  print(
    ggplot2::ggplot(
      comparacao$out_of_fold_metrics,
      ggplot2::aes(x = Model, y = Correlation, fill = Model)
    ) +
      ggplot2::geom_hline(yintercept = 0, color = "grey70") +
      ggplot2::geom_col(show.legend = FALSE) +
      ggplot2::facet_wrap(~ Trait, scales = "free_y", ncol = 2) +
      ggplot2::labs(
        x = NULL, y = "Correlação fora da amostra",
        title = "Correlação preditiva dos oito modelos genômicos"
      ) +
      tema_relatorio() +
      ggplot2::theme(axis.text.x = ggplot2::element_text(angle = 45, hjust = 1))
  )
}
```

## Modelo selecionado por característica

A tabela registra o modelo escolhido pela regra explícita de desempate. A
escolha é específica por característica; não se pressupõe que uma única priori
ou representação BLUP domine todas as respostas.

```{r best-model-table-pt, results='asis'}
if (!is.null(comparacao)) {
  melhores <- comparacao$best_models |>
    dplyr::select(
      Trait, Model, N, Correlation, Correlation_p_value,
      RMSE, MAE, Bias, Calibration_intercept, Calibration_slope
    )
  print(tabela_relatorio(melhores, "Melhor modelo preditivo por característica"))
}
```

As predições dos modelos selecionados são exibidas como diagnóstico de
concordância e dispersão.

```{r best-model-prediction-plot-pt, echo=FALSE, fig.height=10}
if (!is.null(comparacao)) {
  predicoes_melhores <- comparacao$predictions |>
    dplyr::inner_join(
      comparacao$best_models |> dplyr::select(Trait, Model),
      by = c("Trait", "Model")
    )
  print(
    ggplot2::ggplot(predicoes_melhores, ggplot2::aes(x = Observed, y = Predicted)) +
      ggplot2::geom_abline(slope = 1, intercept = 0, linetype = 2, color = "grey55") +
      ggplot2::geom_point(ggplot2::aes(color = Model), alpha = 0.75, size = 1.5) +
      ggplot2::facet_wrap(~ Trait, scales = "free", ncol = 2) +
      ggplot2::labs(
        x = "Observado", y = "Predição fora da amostra",
        color = "Modelo selecionado",
        title = "Predições fora da amostra dos modelos selecionados"
      ) +
      tema_relatorio()
  )
}
```

A página seguinte usa valores genômicos dos ajustes completos dos modelos
selecionados para ordenar os candidatos.

[Próxima: seleção genômica](06_genomic_selection_pt.html)
