---
title: "Apresentação dos resultados finais"
author:
  - Costa, W. G.^[Weverton Gomes da Costa, Pós-Doutorando, Departamento de Estatística - Universidade Federal de Viçosa, weverton.costa@ufv.br]
date: "`r Sys.Date()`"
site: workflowr::wflow_site
url: https://wevertongomescosta.github.io/Bayesian-ridge-regression-papaya/
bibliography: ../REFERENCES.bib
link-citations: true
output:
  workflowr::wflow_html:
    toc: true
    toc_depth: 3
    toc_float: true
    code_download: true
    code_folding: show
editor_options:
  chunk_output_type: console
github-repo: WevertonGomesCosta/Bayesian-ridge-regression-papaya
---

```{r setup, include=FALSE}
knitr::opts_chunk$set(
  echo = TRUE,
  warning = FALSE,
  message = FALSE,
  cache = FALSE,
  fig.align = "center",
  out.width = "100%"
)
```

## 1. Objetivo

Este módulo reúne e apresenta os resultados finais produzidos nos Módulos 03 e
04. Nenhum modelo é reajustado.

A organização segue a estrutura de apresentação de Silva et al.
[@silva2021brrguava], adaptada aos sete métodos avaliados neste projeto e ao
desenho de validação cruzada previamente definido.

As explicações desta página são descritivas e diretas. A discussão científica
dos resultados será realizada separadamente no manuscrito.

## 2. Pacotes, entradas e padrão gráfico

```{r packages}
suppressPackageStartupMessages({
  library(dplyr)
  library(tidyr)
  library(ggplot2)
  library(knitr)
  library(here)
})
```

```{r inputs-and-style}
MATRICES_FILE <- here(
  "output",
  "matrices",
  "matrices_object.rds"
)

MODELS_FILE <- here(
  "output",
  "models",
  "models_object.rds"
)

M04_FILE <- here(
  "output",
  "results",
  "m04",
  "module04_results.rds"
)

RESULTS_DIR <- here(
  "output",
  "results",
  "m05"
)

FIGURE_DIR <- file.path(
  RESULTS_DIR,
  "figures"
)

dir.create(
  RESULTS_DIR,
  recursive = TRUE,
  showWarnings = FALSE
)

dir.create(
  FIGURE_DIR,
  recursive = TRUE,
  showWarnings = FALSE
)

matrices_object <- readRDS(
  MATRICES_FILE
)

models_object <- readRDS(
  MODELS_FILE
)

m04 <- readRDS(
  M04_FILE
)

model_comparison <- m04$model_comparison
model_selection <- m04$model_selection
runtime_summary <- m04$runtime
rrblup_heritability_summary <- m04$rrblup_heritability_summary
genomic_ranking <- m04$genomic_ranking
selected_genetic_correlations <- m04$selected_genetic_correlations

metadata <- matrices_object$metadata

traits <- colnames(
  matrices_object$phenotypes
)

methods <- c(
  "RRBLUP",
  "BayesA",
  "BayesB",
  "BayesB2",
  "BayesC",
  "BL",
  "GBLUP"
)

method_labels <- c(
  RRBLUP = "RR-BLUP/BRR",
  BayesA = "BayesA",
  BayesB = "BayesB",
  BayesB2 = "BayesB2",
  BayesC = "BayesC",
  BL = "Bayesian Lasso",
  GBLUP = "GBLUP"
)

method_colors <- c(
  RRBLUP = "#3366CC",
  BayesA = "#DC3912",
  BayesB = "#FF9900",
  BayesB2 = "#109618",
  BayesC = "#990099",
  BL = "#0099C6",
  GBLUP = "#DD4477"
)

project_theme <-
  theme_bw(
    base_size = 12
  ) +
  theme(
    legend.position = "bottom",
    strip.text = element_text(
      face = "bold"
    ),
    plot.title = element_text(
      face = "bold"
    ),
    axis.text.x = element_text(
      angle = 0,
      vjust = 0.5
    )
  )
```

```{r input-audit}
input_audit <- data.frame(
  Check = c(
    "Assinatura M04 corresponde ao M03",
    "70 combinações característica × método",
    "10 métodos finais por característica",
    "7 métodos no resumo de tempo",
    "10 características no resumo RR-BLUP/BRR",
    "1.500 posições no ranking genômico",
    "Matriz de correlação 10 × 10"
  ),
  Passed = c(
    identical(
      m04$signature,
      models_object$signature
    ),
    nrow(
      model_comparison
    ) == 70L,
    nrow(
      model_selection
    ) == 10L,
    nrow(
      runtime_summary
    ) == 7L,
    nrow(
      rrblup_heritability_summary
    ) == 10L,
    nrow(
      genomic_ranking
    ) == 1500L,
    identical(
      dim(
        selected_genetic_correlations
      ),
      c(
        10L,
        10L
      )
    )
  )
)

kable(
  input_audit,
  caption = "Auditoria das entradas utilizadas no Módulo 05"
)
```

## 3. Comparação dos sete métodos

A tabela abaixo reproduz a estrutura principal de comparação utilizada por
Silva et al. [@silva2021brrguava]: DIC, diferença em relação ao menor DIC,
probabilidade aproximada do modelo (`Wprob`), razão de evidência (`ER`),
correlação preditiva e p-valor.

No presente projeto, a comparação é realizada conjuntamente entre os sete
métodos ajustados.

```{r article-style-model-table}
article_model_table <- model_comparison |>
  transmute(
    Trait,
    Method,
    Method_label,
    DIC = Mean_DIC,
    Delta_DIC,
    Wprob,
    ER,
    r,
    p_value
  ) |>
  arrange(
    match(
      Trait,
      traits
    ),
    match(
      Method,
      methods
    )
  )

kable(
  article_model_table |>
    select(
      Trait,
      Method_label,
      DIC,
      Delta_DIC,
      Wprob,
      ER,
      r,
      p_value
    ),
  digits = 5,
  caption = "Comparação dos sete métodos por característica"
)
```

### 3.1. Capacidade preditiva

```{r predictive-correlation-figure, fig.width=13, fig.height=10}
predictive_plot <- model_comparison |>
  mutate(
    Method = factor(
      Method,
      levels = methods
    )
  ) |>
  ggplot(
    aes(
      x = Method,
      y = r,
      fill = Method
    )
  ) +
  geom_hline(
    yintercept = 0,
    linetype = 2,
    linewidth = 0.4
  ) +
  geom_col(
    width = 0.75
  ) +
  facet_wrap(
    ~ Trait,
    scales = "fixed",
    ncol = 2
  ) +
  scale_fill_manual(
    values = method_colors,
    breaks = methods,
    labels = method_labels
  ) +
  scale_x_discrete(
    labels = method_labels
  ) +
  labs(
    x = NULL,
    y = "Correlação OOF",
    fill = "Método",
    title = "Capacidade preditiva dos sete métodos"
  ) +
  project_theme +
  theme(
    axis.text.x = element_text(
      angle = 45,
      hjust = 1
    )
  )

predictive_plot

ggsave(
  filename = file.path(
    FIGURE_DIR,
    "predictive_correlation_by_method_pt.png"
  ),
  plot = predictive_plot,
  width = 13,
  height = 10,
  dpi = 300
)
```

## 4. Métodos selecionados por característica

```{r selected-methods-table}
selected_methods_table <- model_selection |>
  transmute(
    Trait,
    Method = Selected_method,
    Method_label = Selected_method_label,
    r,
    p_value,
    DIC = Mean_DIC,
    Delta_DIC,
    Wprob,
    ER,
    Parameters_flagged,
    Runs_with_flags,
    Predictive_evidence
  ) |>
  arrange(
    match(
      Trait,
      traits
    )
  )

kable(
  selected_methods_table |>
    select(
      Trait,
      Method_label,
      r,
      p_value,
      DIC,
      Delta_DIC,
      Wprob,
      ER,
      Parameters_flagged,
      Runs_with_flags,
      Predictive_evidence
    ),
  digits = 5,
  caption = "Método final e resultados associados a cada característica"
)
```

RR-BLUP/BRR foi selecionado para
`r sum(model_selection$Selected_method == "RRBLUP")` características e o
Bayesian Lasso para `r sum(model_selection$Selected_method == "BL")`.
BayesB, BayesC e GBLUP foram selecionados para uma característica cada.

Das dez características,
`r sum(model_selection$Predictive_evidence == "positive_p_lt_0.05")`
apresentaram correlação OOF positiva com p < 0,05.

## 5. Cadeias MCMC dos métodos selecionados

Como representação visual análoga à apresentada no artigo de referência, são
mostradas a cadeia posterior de \(\mu\), sua média acumulada e a densidade
posterior no primeiro fold do método selecionado para cada característica.

Os diagnósticos numéricos completos de convergência permanecem documentados no
Módulo 03.

```{r selected-mu-data}
burn_in_saved <-
  models_object$settings$burn_in /
  models_object$settings$thin

selected_method_lookup <- setNames(
  model_selection$Selected_method,
  model_selection$Trait
)

trace_parts <- vector(
  "list",
  length(
    traits
  )
)

density_parts <- vector(
  "list",
  length(
    traits
  )
)

for (trait_index in seq_along(
  traits
)) {
  trait_name <- traits[
    trait_index
  ]

  method_name <- selected_method_lookup[
    trait_name
  ]

  mu_file <- file.path(
    here(
      "output",
      "models",
      "bglr"
    ),
    trait_name,
    "F1",
    method_name,
    "bglr_mu.dat"
  )

  mu_full <- scan(
    mu_file,
    quiet = TRUE
  )

  posterior_mu <- mu_full[
    seq.int(
      burn_in_saved + 1L,
      length(
        mu_full
      )
    )
  ]

  iteration <- seq.int(
    from =
      models_object$settings$burn_in +
      models_object$settings$thin,
    by =
      models_object$settings$thin,
    length.out =
      length(
        posterior_mu
      )
  )

  running_mean <-
    cumsum(
      posterior_mu
    ) /
    seq_along(
      posterior_mu
    )

  keep_index <- seq.int(
    from = 1L,
    to = length(
      posterior_mu
    ),
    by = 100L
  )

  trace_parts[[
    trait_index
  ]] <- data.frame(
    Trait = trait_name,
    Method = method_name,
    Facet = paste0(
      trait_name,
      " — ",
      method_labels[
        method_name
      ]
    ),
    Iteration =
      iteration[
        keep_index
      ],
    Posterior_mu =
      posterior_mu[
        keep_index
      ],
    Running_mean =
      running_mean[
        keep_index
      ]
  )

  density_object <- density(
    posterior_mu,
    n = 512
  )

  density_parts[[
    trait_index
  ]] <- data.frame(
    Trait = trait_name,
    Method = method_name,
    Facet = paste0(
      trait_name,
      " — ",
      method_labels[
        method_name
      ]
    ),
    x = density_object$x,
    y = density_object$y
  )
}

selected_mu_trace <- bind_rows(
  trace_parts
)

selected_mu_density <- bind_rows(
  density_parts
)
```

```{r selected-mu-trace-figure, fig.width=13, fig.height=14}
mu_trace_plot <- ggplot(
  selected_mu_trace,
  aes(
    x = Iteration,
    y = Posterior_mu
  )
) +
  geom_line(
    linewidth = 0.25,
    alpha = 0.35
  ) +
  geom_line(
    aes(
      y = Running_mean,
      color = Method
    ),
    linewidth = 0.8
  ) +
  facet_wrap(
    ~ Facet,
    scales = "free_y",
    ncol = 2
  ) +
  scale_color_manual(
    values = method_colors,
    breaks = methods,
    labels = method_labels
  ) +
  labs(
    x = "Iteração",
    y = expression(mu),
    color = "Método",
    title = "Cadeia posterior e média acumulada de mu — fold 1"
  ) +
  project_theme

mu_trace_plot

ggsave(
  filename = file.path(
    FIGURE_DIR,
    "selected_model_mu_trace_pt.png"
  ),
  plot = mu_trace_plot,
  width = 13,
  height = 14,
  dpi = 300
)
```

```{r selected-mu-density-figure, fig.width=13, fig.height=14}
mu_density_plot <- ggplot(
  selected_mu_density,
  aes(
    x = x,
    y = y,
    color = Method
  )
) +
  geom_line(
    linewidth = 0.8
  ) +
  facet_wrap(
    ~ Facet,
    scales = "free",
    ncol = 2
  ) +
  scale_color_manual(
    values = method_colors,
    breaks = methods,
    labels = method_labels
  ) +
  labs(
    x = expression(mu),
    y = "Densidade",
    color = "Método",
    title = "Densidade posterior de mu — fold 1"
  ) +
  project_theme

mu_density_plot

ggsave(
  filename = file.path(
    FIGURE_DIR,
    "selected_model_mu_density_pt.png"
  ),
  plot = mu_density_plot,
  width = 13,
  height = 14,
  dpi = 300
)
```

## 6. Tempo computacional

Os tempos correspondem aos 350 ajustes oficiais já realizados no Módulo 03.
Nenhuma repetição adicional é executada exclusivamente para mensuração de
tempo.

```{r runtime-table}
kable(
  runtime_summary |>
    select(
      Method_label,
      Fits,
      Total_seconds,
      Mean_seconds,
      SD_seconds,
      Median_seconds,
      Minimum_seconds,
      Maximum_seconds
    ),
  digits = 2,
  caption = "Tempo observado nos ajustes oficiais"
)
```

```{r runtime-figure, fig.width=11, fig.height=7}
runtime_plot <- runtime_summary |>
  mutate(
    Method = factor(
      Method,
      levels = methods
    )
  ) |>
  ggplot(
    aes(
      x = Method,
      y = Mean_seconds,
      fill = Method
    )
  ) +
  geom_col(
    width = 0.7
  ) +
  geom_errorbar(
    aes(
      ymin = pmax(
        0,
        Mean_seconds - SD_seconds
      ),
      ymax =
        Mean_seconds + SD_seconds
    ),
    width = 0.2
  ) +
  scale_fill_manual(
    values = method_colors,
    breaks = methods,
    labels = method_labels
  ) +
  scale_x_discrete(
    labels = c(
      RRBLUP = "RR-BLUP",
      BayesA = "BayesA",
      BayesB = "BayesB",
      BayesB2 = "BayesB2",
      BayesC = "BayesC",
      BL = "BL",
      GBLUP = "GBLUP"
    )
  ) +
  labs(
    x = NULL,
    y = "Tempo médio (segundos)",
    fill = "Método",
    title = "Tempo computacional por método"
  ) +
  project_theme +
  theme(
    axis.text.x = element_text(
      angle = 45,
      hjust = 1
    )
  )

runtime_plot

ggsave(
  filename = file.path(
    FIGURE_DIR,
    "runtime_by_method_pt.png"
  ),
  plot = runtime_plot,
  width = 11,
  height = 7,
  dpi = 300
)
```

## 7. Herdabilidade e acurácia no análogo RR-BLUP/BRR

Seguindo a estrutura da Tabela 3 de Silva et al.
[@silva2021brrguava], são apresentados a herdabilidade e a acurácia preditiva.

Neste projeto, esses valores constituem especificamente o análogo
**RR-BLUP/BRR** calculado no Módulo 04. Eles não representam estimativas
produzidas pelos diferentes métodos selecionados para cada característica.

```{r rrblup-heritability-table}
rrblup_table <- rrblup_heritability_summary |>
  transmute(
    Trait,
    RRBLUP_H2 = Mean_H2,
    SD_RRBLUP_H2 = SD_H2,
    RRBLUP_predictive_accuracy =
      Mean_predictive_accuracy,
    SD_RRBLUP_predictive_accuracy =
      SD_predictive_accuracy
  )

kable(
  rrblup_table,
  digits = 5,
  caption = "Herdabilidade e acurácia preditiva no análogo RR-BLUP/BRR"
)
```

## 8. Correlação entre valores genômicos OOF

A matriz abaixo apresenta a correlação de Pearson entre os valores genômicos
OOF obtidos pelos métodos selecionados para cada característica.

```{r oof-correlation-data}
correlation_long <- as.data.frame(
  as.table(
    selected_genetic_correlations
  )
)

names(
  correlation_long
) <- c(
  "Trait_1",
  "Trait_2",
  "Correlation"
)

correlation_long <- correlation_long |>
  mutate(
    Correlation_label = replace(
      Correlation,
      abs(
        Correlation
      ) < 0.005,
      0
    )
  )
```

```{r oof-correlation-figure, fig.width=10, fig.height=9}
correlation_plot <- ggplot(
  correlation_long,
  aes(
    x = Trait_1,
    y = Trait_2,
    fill = Correlation
  )
) +
  geom_tile() +
  geom_text(
    aes(
      label = sprintf(
        "%.2f",
        Correlation_label
      )
    ),
    size = 3
  ) +
  scale_fill_gradient2(
    low = "#DC3912",
    mid = "white",
    high = "#3366CC",
    midpoint = 0,
    limits = c(
      -1,
      1
    )
  ) +
  labs(
    x = NULL,
    y = NULL,
    fill = "r",
    title = "Correlação entre valores genômicos OOF"
  ) +
  coord_equal() +
  project_theme +
  theme(
    axis.text.x = element_text(
      angle = 45,
      hjust = 1
    )
  )

correlation_plot

ggsave(
  filename = file.path(
    FIGURE_DIR,
    "selected_oof_correlations_pt.png"
  ),
  plot = correlation_plot,
  width = 10,
  height = 9,
  dpi = 300
)
```

A maior correlação positiva observada fora da diagonal ocorre entre DF e DCI,
com valor de 0,834.

## 9. Valores genômicos e ordenamento dos indivíduos

Os indivíduos são apresentados em ordem decrescente de valor genômico OOF,
mantendo o método selecionado para cada característica.

A tabela mostra os dez primeiros indivíduos por característica e adiciona a
família (`FAM`) registrada no conjunto de dados.

```{r top10-ranking}
top10_with_family <- genomic_ranking |>
  filter(
    Rank <= 10L
  ) |>
  left_join(
    metadata |>
      select(
        IND,
        FAM
      ),
    by = "IND"
  ) |>
  mutate(
    Method_label =
      unname(
        method_labels[
          Method
        ]
      )
  ) |>
  select(
    Trait,
    Rank,
    IND,
    FAM,
    Method,
    Method_label,
    Genomic_value,
    Predictive_evidence
  ) |>
  arrange(
    match(
      Trait,
      traits
    ),
    Rank
  )

kable(
  top10_with_family |>
    select(
      Trait,
      Rank,
      IND,
      FAM,
      Method_label,
      Genomic_value,
      Predictive_evidence
    ),
  digits = 5,
  caption = "Dez maiores valores genômicos OOF por característica"
)
```

## 10. Indivíduos recorrentes entre os rankings

Como resumo descritivo adicional, são identificados os indivíduos presentes no
top 10 de pelo menos duas das características com correlação OOF positiva e
p < 0,05.

Essa tabela descreve a recorrência entre rankings e não constitui um índice de
seleção multicaracterística.

```{r recurrent-individuals}
positive_top10 <- top10_with_family |>
  filter(
    Predictive_evidence ==
      "positive_p_lt_0.05"
  )

recurring_top10 <- positive_top10 |>
  group_by(
    IND
  ) |>
  summarise(
    N_traits = n(),
    Traits = paste(
      Trait,
      collapse = ", "
    ),
    .groups = "drop"
  ) |>
  filter(
    N_traits >= 2L
  ) |>
  left_join(
    metadata |>
      select(
        IND,
        FAM
      ),
    by = "IND"
  ) |>
  arrange(
    desc(
      N_traits
    ),
    FAM,
    IND
  ) |>
  select(
    IND,
    FAM,
    N_traits,
    Traits
  )

kable(
  recurring_top10,
  caption = "Indivíduos recorrentes no top 10 das características com correlação OOF positiva e p < 0,05"
)
```

Foram identificados `r nrow(recurring_top10)` indivíduos recorrentes. O maior
número de características observado para um mesmo indivíduo foi
`r max(recurring_top10$N_traits)`.

## 11. Resumo final

```{r final-summary}
final_summary <- model_selection |>
  transmute(
    Trait,
    Selected_method,
    Selected_method_label,
    r,
    p_value,
    DIC = Mean_DIC,
    Delta_DIC,
    Wprob,
    ER,
    Predictive_evidence
  ) |>
  arrange(
    match(
      Trait,
      traits
    )
  )

kable(
  final_summary |>
    select(
      Trait,
      Selected_method_label,
      r,
      p_value,
      DIC,
      Delta_DIC,
      Wprob,
      ER,
      Predictive_evidence
    ),
  digits = 5,
  caption = "Resumo dos resultados finais por característica"
)
```

As características MMCOM, PRODCOM, CF, DF, DCI e SS apresentaram correlação OOF
positiva com p < 0,05. PRODEF, FFC e FFP apresentaram correlação positiva com
p >= 0,05, enquanto EP apresentou correlação não positiva.

## 12. Saídas do módulo

```{r save-module05-results}
write.csv(
  article_model_table,
  file.path(
    RESULTS_DIR,
    "model_comparison_article_format.csv"
  ),
  row.names = FALSE
)

write.csv(
  final_summary,
  file.path(
    RESULTS_DIR,
    "final_results_summary.csv"
  ),
  row.names = FALSE
)

write.csv(
  rrblup_table,
  file.path(
    RESULTS_DIR,
    "rrblup_heritability_accuracy.csv"
  ),
  row.names = FALSE
)

write.csv(
  top10_with_family,
  file.path(
    RESULTS_DIR,
    "top10_genomic_values_with_family.csv"
  ),
  row.names = FALSE
)

write.csv(
  recurring_top10,
  file.path(
    RESULTS_DIR,
    "recurring_top10_individuals.csv"
  ),
  row.names = FALSE
)
```

## 13. Auditoria final

```{r module05-audit}
module05_audit <- data.frame(
  Check = c(
    "Todas as entradas oficiais foram validadas",
    "Tabela comparativa contém 70 linhas",
    "Resumo final contém 10 características",
    "Tabela RR-BLUP/BRR contém 10 características",
    "Top 10 contém 100 linhas",
    "Top 10 possui 10 indivíduos por característica",
    "Todos os valores genômicos do top 10 são finitos",
    "Cores fixas definidas para os sete métodos"
  ),
  Passed = c(
    all(
      input_audit$Passed
    ),
    nrow(
      article_model_table
    ) == 70L,
    nrow(
      final_summary
    ) == 10L,
    nrow(
      rrblup_table
    ) == 10L,
    nrow(
      top10_with_family
    ) == 100L,
    all(
      table(
        top10_with_family$Trait
      ) == 10L
    ),
    all(
      is.finite(
        top10_with_family$Genomic_value
      )
    ),
    length(
      method_colors[
        methods
      ]
    ) == 7L &
      all(
        !is.na(
          method_colors[
            methods
          ]
        )
      )
  )
)

write.csv(
  module05_audit,
  file.path(
    RESULTS_DIR,
    "module05_audit.csv"
  ),
  row.names = FALSE
)

kable(
  module05_audit,
  caption = "Auditoria final do Módulo 05"
)
```

O Módulo 05 apresenta os resultados produzidos e validados nas etapas
anteriores. A interpretação científica aprofundada desses resultados não faz
parte desta página e será desenvolvida no manuscrito.
