---
title: "Apresentação dos resultados"
author:
  - Costa, W. G.^[Weverton Gomes da Costa, Pós-Doutorando, Departamento de Estatística - Universidade Federal de Viçosa, weverton.costa@ufv.br]
date: "`r Sys.Date()`"
site: workflowr::wflow_site
url: https://wevertongomescosta.github.io/Bayesian-ridge-regression-papaya/
bibliography: ../REFERENCES.bib
link-citations: true
output:
  workflowr::wflow_html:
    toc: true
    toc_depth: 3
    toc_float: true
    code_download: true
    code_folding: show
editor_options:
  chunk_output_type: console
github-repo: WevertonGomesCosta/Bayesian-ridge-regression-papaya
---

```{r setup, include=FALSE}
knitr::opts_chunk$set(
  echo = TRUE,
  warning = FALSE,
  message = FALSE,
  cache = FALSE,
  fig.align = "center",
  out.width = "100%"
)
```

## 1. Objetivo

Este módulo organiza em tabelas e figuras os resultados derivados no Módulo
04. A apresentação começa pela comparação dos sete métodos, passa pelos métodos
selecionados e pelos diagnósticos das cadeias, e termina com os resultados de
seleção genômica e recorrência entre características.

## 2. Pacotes, resultados e padrão gráfico

```{r packages}
suppressPackageStartupMessages({
  library(dplyr)
  library(ggplot2)
  library(knitr)
  library(here)
})
```

A etapa seguinte carrega os objetos de entrada e organiza as estruturas necessárias para a análise.

```{r inputs-and-style}
# Define os caminhos de saída e carrega os objetos necessários para este módulo.
MODELS_FILE <- here("output", "models", "models_object.rds")
M04_FILE <- here("output", "results", "m04", "module04_results.rds")
RESULTS_DIR <- here("output", "results", "m05")
FIGURE_DIR <- file.path(RESULTS_DIR, "figures")

dir.create(FIGURE_DIR, recursive = TRUE, showWarnings = FALSE)

models_object <- readRDS(MODELS_FILE)
m04 <- readRDS(M04_FILE)

traits <- m04$traits
methods <- m04$methods
model_comparison <- m04$model_comparison
model_selection <- m04$model_selection
selected_fold_diagnostics <- m04$selected_fold_diagnostics
runtime_summary <- m04$runtime
# Recupera o resumo de herdabilidade derivado no M04.
rrblup_heritability_summary <- m04$rrblup_heritability_summary
selection_objectives <- m04$selection_objectives
selection_proportion <- m04$selection_proportion
positive_oof_traits <- m04$positive_oof_traits
selection_sizes <- m04$selection_sizes
selected_individuals_by_trait <- m04$selected_individuals_by_trait
multitrait_recurrence <- m04$multitrait_recurrence
recurrence_distribution <- m04$recurrence_distribution
multitrait_candidates <- m04$multitrait_candidates
selected_oof_correlations <- m04$selected_oof_correlations

# Define os rótulos legíveis dos métodos usados nas tabelas e figuras.
method_labels <- c(
  RRBLUP = "RR-BLUP/BRR",
  BayesA = "BayesA",
  BayesB = "BayesB",
  BayesB2 = "BayesB2",
  BayesC = "BayesC",
  BL = "Lasso Bayesiano",
  GBLUP = "GBLUP"
)

selection_objective_labels <- c(
  increase = "Aumentar",
  decrease = "Diminuir"
)

# Define a paleta fixa usada para distinguir os métodos nas figuras.
method_colors <- c(
  RRBLUP = "#3366CC",
  BayesA = "#DC3912",
  BayesB = "#FF9900",
  BayesB2 = "#109618",
  BayesC = "#990099",
  BL = "#0099C6",
  GBLUP = "#DD4477"
)

project_theme <- theme_bw(base_size = 12) +
  theme(
    legend.position = "bottom",
    strip.text = element_text(face = "bold"),
    plot.title = element_text(face = "bold")
  )
```

A etapa seguinte resume a cobertura dos objetos de resultados recebidos antes de apresentar as tabelas e figuras finais.

```{r input-summary}
# Monta a tabela-resumo apresentada nesta seção.
data.frame(
  Item = c(
    "Características",
    "Métodos",
    "Linhas da comparação dos métodos",
    "Características com método selecionado",
    "Características com correlação OOF positiva"
  ),
  # Lista os valores correspondentes aos itens da tabela.
  Valor = c(
    length(traits),
    length(methods),
    nrow(model_comparison),
    nrow(model_selection),
    length(positive_oof_traits)
  )
) |>
  kable(caption = "Estrutura dos resultados apresentados neste módulo")
```

## 3. Comparação dos sete métodos

A tabela reúne DIC, diferença para o menor DIC, `Wprob`, `ER`, correlação OOF
e p-valor nominal para cada combinação característica × método.

```{r model-comparison-table}
# Monta a tabela-resumo apresentada nesta seção.
model_comparison_display <- model_comparison |>
  mutate(Method_label = unname(method_labels[Method])) |>
  transmute(
    Trait,
    Method,
    Method_label,
    DIC = Mean_DIC,
    Delta_DIC,
    Wprob,
    ER,
    r,
    p_value
  ) |>
  arrange(match(Trait, traits), match(Method, methods))

# Formata a tabela para exibição no tutorial.
kable(
  model_comparison_display |>
    select(Trait, Method_label, DIC, Delta_DIC, Wprob, ER, r, p_value),
  digits = 5,
  caption = "Comparação dos sete métodos por característica"
)
```

A etapa seguinte constrói a visualização correspondente para facilitar a interpretação do diagnóstico.

```{r predictive-correlation-figure, fig.width=13, fig.height=10}
# Ordena os métodos e constrói o gráfico de correlação OOF por característica.
predictive_plot <- model_comparison |>
  mutate(Method = factor(Method, levels = methods)) |>
  # Constrói o gráfico usado na interpretação.
  ggplot(aes(x = Method, y = r, fill = Method)) +
  geom_hline(yintercept = 0, linetype = 2, linewidth = 0.4) +
  geom_col(width = 0.75) +
  facet_wrap(~ Trait, scales = "fixed", ncol = 2) +
  scale_fill_manual(
    values = method_colors,
    breaks = methods,
    labels = method_labels
  ) +
  scale_x_discrete(labels = method_labels) +
  labs(
    x = NULL,
    y = "Correlação OOF",
    fill = "Método",
    title = "Capacidade preditiva dos sete métodos"
  ) +
  project_theme +
  theme(axis.text.x = element_text(angle = 45, hjust = 1))

predictive_plot

# Salva a saída consolidada para uso posterior.
ggsave(
  file.path(FIGURE_DIR, "predictive_correlation_by_method_pt.png"),
  predictive_plot,
  width = 13,
  height = 10,
  dpi = 300
)
```

## 4. Métodos selecionados por característica

A etapa seguinte organiza, para cada característica, o método selecionado, os vencedores de referência e os indicadores que sustentam a decisão.

```{r selected-methods-table}
# Monta a tabela-resumo apresentada nesta seção.
final_results_summary <- model_selection |>
  mutate(
    Method_label = unname(method_labels[Selected_method]),
    Predictive_winner_label = unname(method_labels[Predictive_winner]),
    DIC_winner_label = unname(method_labels[DIC_winner]),
    Decision_label = case_when(
      Decision_code == "rrblup_best_predictive_model" ~
        "RR-BLUP/BRR foi o melhor modelo preditivo",
      Decision_code == "rrblup_preferred_among_competitive_models" ~
        "RR-BLUP/BRR preferido entre métodos competitivos",
      Decision_code == "best_non_rrblup_competitive_model" ~
        "Melhor método competitivo não RR-BLUP",
      Decision_code == "predictive_winner_provisional_review_required" ~
        "Vencedor preditivo provisório; revisão necessária",
      TRUE ~ Decision_code
    ),
    Selection_status_label = case_when(
      # Traduz o status interno de seleção para o rótulo apresentado ao leitor.
      Selection_status == "rule_based_selected" ~
        "Seleção baseada na regra",
      Selection_status == "provisional_review_required" ~
        "Seleção provisória; revisão necessária",
      TRUE ~ Selection_status
    )
  ) |>
  transmute(
    Trait,
    Method_label,
    Decision_label,
    Selection_status_label,
    RRBLUP_preference_applied,
    Predictive_winner = Predictive_winner_label,
    # Mantém o vencedor por DIC com o rótulo legível do método.
    DIC_winner = DIC_winner_label,
    Predictive_loss,
    r,
    p_value,
    RMSE,
    DIC = Mean_DIC,
    Delta_DIC,
    Wprob,
    ER,
    Parameters_flagged,
    Runs_with_flags,
    OOF_predictive_direction
  ) |>
  arrange(match(Trait, traits))

# Formata a tabela para exibição no tutorial.
kable(
  final_results_summary,
  digits = 5,
  caption = "Métodos selecionados e diagnósticos por característica"
)
```

## 5. Cadeias MCMC dos métodos selecionados

Para cada característica são mostradas a cadeia posterior de \(\mu\), sua média
acumulada e a densidade posterior no primeiro fold do método selecionado.

```{r selected-mu-data}
# Converte o burn-in para a escala das amostras salvas e prepara os traces e densidades posteriores de mu.
burn_in_saved <-
  models_object$settings$burn_in /
  models_object$settings$thin

selected_method_lookup <- setNames(
  model_selection$Selected_method,
  model_selection$Trait
)

trace_parts <- vector("list", length(traits))
density_parts <- vector("list", length(traits))

for (trait_index in seq_along(traits)) {
  # Identifica a característica e o método selecionado.
  trait_name <- traits[trait_index]
  method_name <- selected_method_lookup[trait_name]

  # Localiza a cadeia de mu do primeiro fold.
  mu_file <- file.path(
    here("output", "models", "bglr"),
    trait_name,
    "F1",
    method_name,
    "bglr_mu.dat"
  )

  mu_full <- scan(mu_file, quiet = TRUE)

  # Remove as amostras correspondentes ao burn-in.
  posterior_mu <- mu_full[
    seq.int(burn_in_saved + 1L, length(mu_full))
  ]

  iteration <- seq.int(
    from = models_object$settings$burn_in + models_object$settings$thin,
    by = models_object$settings$thin,
    length.out = length(posterior_mu)
  )

  # Calcula a média acumulada e reduz a densidade de pontos do gráfico.
  running_mean <- cumsum(posterior_mu) / seq_along(posterior_mu)
  keep_index <- seq.int(1L, length(posterior_mu), by = 100L)

  trace_parts[[trait_index]] <- data.frame(
    Trait = trait_name,
    Method = method_name,
    Facet = paste0(trait_name, " — ", method_labels[method_name]),
    Iteration = iteration[keep_index],
    Posterior_mu = posterior_mu[keep_index],
    Running_mean = running_mean[keep_index]
  )

  # Estima a densidade posterior de mu para o método selecionado nesta característica.
  density_object <- density(posterior_mu, n = 512)

  density_parts[[trait_index]] <- data.frame(
    Trait = trait_name,
    Method = method_name,
    Facet = paste0(trait_name, " — ", method_labels[method_name]),
    x = density_object$x,
    y = density_object$y
  )
}

selected_mu_trace <- bind_rows(trace_parts)
selected_mu_density <- bind_rows(density_parts)
```

A etapa seguinte constrói a visualização correspondente para facilitar a interpretação do diagnóstico.

```{r selected-mu-trace-figure, fig.width=13, fig.height=14}
# Constrói a visualização usada para interpretar os resultados desta seção.
mu_trace_plot <- ggplot(
  selected_mu_trace,
  aes(x = Iteration, y = Posterior_mu)
) +
  geom_line(linewidth = 0.25, alpha = 0.35) +
  geom_line(
    aes(y = Running_mean, color = Method),
    linewidth = 0.8
  ) +
  facet_wrap(~ Facet, scales = "free_y", ncol = 2) +
  scale_color_manual(
    values = method_colors,
    breaks = methods,
    labels = method_labels
  ) +
  labs(
    x = "Iteração",
    y = expression(mu),
    color = "Método",
    title = "Cadeia posterior e média acumulada de mu — fold 1"
  ) +
  project_theme

mu_trace_plot

# Salva a saída consolidada para uso posterior.
ggsave(
  file.path(FIGURE_DIR, "selected_model_mu_trace_pt.png"),
  mu_trace_plot,
  width = 13,
  height = 14,
  dpi = 300
)
```

A etapa seguinte constrói a visualização correspondente para facilitar a interpretação do diagnóstico.

```{r selected-mu-density-figure, fig.width=13, fig.height=14}
# Constrói a visualização usada para interpretar os resultados desta seção.
mu_density_plot <- ggplot(
  selected_mu_density,
  aes(x = x, y = y, color = Method)
) +
  geom_line(linewidth = 0.8) +
  facet_wrap(~ Facet, scales = "free", ncol = 2) +
  scale_color_manual(
    values = method_colors,
    breaks = methods,
    labels = method_labels
  ) +
  labs(
    x = expression(mu),
    y = "Densidade",
    color = "Método",
    title = "Densidade posterior de mu — fold 1"
  ) +
  project_theme

mu_density_plot

# Salva a saída consolidada para uso posterior.
ggsave(
  file.path(FIGURE_DIR, "selected_model_mu_density_pt.png"),
  mu_density_plot,
  width = 13,
  height = 14,
  dpi = 300
)
```

## 6. Estabilidade entre folds

A etapa seguinte constrói a visualização correspondente para facilitar a interpretação do diagnóstico.

```{r selected-fold-figure, fig.width=12, fig.height=10}
# Acrescenta rótulos aos resultados por fold e constrói a figura de estabilidade do método selecionado.
fold_stability_display <- selected_fold_diagnostics |>
  mutate(
    Method_label = unname(method_labels[Method]),
    Facet = paste0(Trait, " — ", Method_label)
  )

# Constrói o gráfico da correlação preditiva observada em cada fold para o método selecionado.
fold_stability_plot <- ggplot(
  fold_stability_display,
  aes(x = Fold, y = Correlation, group = Trait)
) +
  geom_hline(yintercept = 0, linetype = 2, linewidth = 0.4) +
  geom_line(linewidth = 0.6) +
  geom_point(size = 2) +
  facet_wrap(~ Facet, ncol = 2) +
  scale_x_continuous(breaks = 1:5) +
  coord_cartesian(ylim = c(-1, 1)) +
  labs(
    x = "Fold",
    y = "Correlação de validação",
    title = "Correlação preditiva por fold dos métodos selecionados"
  ) +
  project_theme

fold_stability_plot

# Salva a saída consolidada para uso posterior.
ggsave(
  file.path(FIGURE_DIR, "selected_method_fold_stability_pt.png"),
  fold_stability_plot,
  width = 12,
  height = 10,
  dpi = 300
)
```

## 7. Tempo computacional

A etapa seguinte constrói a visualização correspondente para facilitar a interpretação do diagnóstico.

```{r runtime-figure, fig.width=11, fig.height=7}
# Resume o custo computacional dos métodos avaliados.
runtime_plot <- runtime_summary |>
  mutate(Method = factor(Method, levels = methods)) |>
  # Constrói o gráfico usado na interpretação.
  ggplot(aes(x = Method, y = Mean_seconds, fill = Method)) +
  geom_col(width = 0.7) +
  geom_errorbar(
    aes(
      ymin = pmax(0, Mean_seconds - SD_seconds),
      ymax = Mean_seconds + SD_seconds
    ),
    width = 0.2
  ) +
  scale_fill_manual(
    values = method_colors,
    breaks = methods,
    labels = method_labels
  ) +
  scale_x_discrete(labels = method_labels) +
  labs(
    x = NULL,
    y = "Tempo médio (segundos)",
    fill = "Método",
    title = "Tempo computacional por método"
  ) +
  project_theme +
  theme(axis.text.x = element_text(angle = 45, hjust = 1))

runtime_plot

# Salva a saída consolidada para uso posterior.
ggsave(
  file.path(FIGURE_DIR, "runtime_by_method_pt.png"),
  runtime_plot,
  width = 11,
  height = 7,
  dpi = 300
)
```

## 8. Análogo de herdabilidade baseado em marcadores e acurácia ajustada no RR-BLUP/BRR

A etapa seguinte organiza um resumo tabular dos objetos e resultados necessários para a interpretação desta seção.

```{r rrblup-heritability-table}
rrblup_table <- rrblup_heritability_summary |>
  transmute(
    Trait,
    RRBLUP_H2 = Mean_H2,
    SD_RRBLUP_H2 = SD_H2,
    RRBLUP_predictive_accuracy = Mean_predictive_accuracy,
    SD_RRBLUP_predictive_accuracy = SD_predictive_accuracy
  )

kable(
  rrblup_table,
  digits = 5,
  caption = "Análogo de herdabilidade baseado em marcadores e acurácia preditiva ajustada no RR-BLUP/BRR"
)
```

## 9. Correlações entre valores genômicos OOF

A etapa seguinte constrói a visualização correspondente para facilitar a interpretação do diagnóstico.

```{r oof-correlation-figure, fig.width=10, fig.height=9}
# Reorganiza a matriz de correlações OOF e constrói o mapa de calor entre características.
correlation_long <- as.data.frame(
  as.table(selected_oof_correlations)
)
names(correlation_long) <- c(
  "Trait_1",
  "Trait_2",
  "Correlation"
)

# Formata os rótulos das correlações exibidos nas células do mapa de calor.
correlation_long <- correlation_long |>
  mutate(
    Correlation_label = replace(
      Correlation,
      abs(Correlation) < 0.005,
      0
    )
  )

# Constrói o mapa de calor das correlações entre valores genômicos OOF.
correlation_plot <- ggplot(
  correlation_long,
  aes(x = Trait_1, y = Trait_2, fill = Correlation)
) +
  geom_tile() +
  geom_text(
    aes(label = sprintf("%.2f", Correlation_label)),
    size = 3
  ) +
  scale_fill_gradient2(
    low = "#DC3912",
    mid = "white",
    high = "#3366CC",
    midpoint = 0,
    # Mantém a escala de cores fixa no intervalo teórico de correlação [-1, 1].
    limits = c(-1, 1)
  ) +
  labs(
    x = NULL,
    y = NULL,
    fill = "r",
    title = "Correlação entre valores genômicos OOF"
  ) +
  coord_equal() +
  project_theme +
  theme(axis.text.x = element_text(angle = 45, hjust = 1))

correlation_plot

# Salva a saída consolidada para uso posterior.
ggsave(
  file.path(FIGURE_DIR, "selected_oof_correlations_pt.png"),
  correlation_plot,
  width = 10,
  height = 9,
  dpi = 300
)
```

## 10. Ranking exploratório proporcional de candidatos por característica

Os rankings de candidatos são apresentados para as características cujo método
selecionado possui correlação OOF positiva. Os p-valores nominais são
descritivos e não determinam se um ranking é apresentado. Rankings com
`p >= 0,05` são explicitamente exploratórios e não devem ser interpretados como
utilidade preditiva demonstrada. A proporção apresentada é de
`r sprintf("%.0f%%", 100 * selection_proportion)` dos indivíduos por
característica e constitui uma regra configurável do tutorial, e não uma
intensidade ótima estimada. Os rankings utilizam valores genômicos OOF
cross-fitted, e não valores genéticos finais de um modelo reajustado com todos
os fenótipos.

```{r proportional-selection-table}
# Integra objetivo de seleção, evidência OOF e tamanho do ranking exploratório de cada característica.
selection_sizes_display <- selection_sizes |>
  left_join(
    selection_objectives |>
      select(Trait, Selection_objective),
    by = "Trait"
  ) |>
  left_join(
    model_selection |>
      select(Trait, r, p_value, OOF_nominal_signal),
    by = "Trait"
  ) |>
  mutate(
    Objetivo = unname(
      selection_objective_labels[Selection_objective]
    )
  ) |>
  # Mantém e organiza as variáveis usadas no resultado.
  select(
    Trait,
    Objetivo,
    r,
    p_value,
    OOF_nominal_signal,
    Selection_proportion,
    N_available,
    N_selected
  )

# Formata a tabela para exibição no tutorial.
kable(
  selection_sizes_display,
  digits = 2,
  caption = "Resumo exploratório do ranking de candidatos por característica com OOF positivo"
)
```

Os primeiros indivíduos de cada ranking mostram os candidatos priorizados pela
regra exploratória.

```{r proportional-selection-preview}
selected_individuals_by_trait |>
  group_by(Trait) |>
  slice_head(n = 5) |>
  ungroup() |>
  select(
    Trait, Rank, IND, FAM, Method,
    Selection_objective, Genomic_value, Selection_score,
    OOF_r, OOF_nominal_p_value, OOF_nominal_signal
  ) |>
  kable(
    digits = 5,
    caption = "Cinco primeiros candidatos do ranking em cada característica com OOF positivo"
  )
```

## 11. Recorrência entre características

A etapa seguinte organiza um resumo tabular dos objetos e resultados necessários para a interpretação desta seção.

```{r recurrence-distribution-table}
# Traduz as classes de recorrência e prepara sua distribuição para apresentação.
recurrence_class_labels <- c(
  high_4plus = "Alta (>=4)",
  intermediate_3 = "Intermediária (3)",
  broad_2 = "Ampla (2)",
  specific_1 = "Específica (1)",
  none_0 = "Nenhuma (0)"
)

# Traduz as classes de recorrência e calcula a distribuição apresentada na tabela.
recurrence_distribution_display <- recurrence_distribution |>
  mutate(
    Classe = unname(
      recurrence_class_labels[Recurrence_class]
    )
  ) |>
  select(
    N_traits,
    Classe,
    N_individuals,
    Proportion_of_population
  )

kable(
  recurrence_distribution_display,
  digits = 4,
  caption = "Distribuição dos indivíduos por classe de recorrência"
)
```

A etapa seguinte deriva e apresenta a regra de seleção ou priorização correspondente a partir dos resultados já calculados.

```{r recurrent-candidates-table}
# Mantém os candidatos recorrentes em pelo menos três características para a tabela principal.
main_multitrait_candidates <- multitrait_candidates |>
  filter(N_traits >= 3L) |>
  mutate(
    Classe = unname(
      recurrence_class_labels[Recurrence_class]
    )
  ) |>
  select(
    IND,
    FAM,
    N_traits,
    Selection_frequency,
    Classe,
    Traits,
    Best_rank,
    Mean_rank_present,
    ends_with("_rank")
  )

# Formata a tabela para exibição no tutorial.
kable(
  main_multitrait_candidates,
  digits = 4,
  caption = "Candidatos com recorrência alta ou intermediária"
)
```

A recorrência resume, entre as características com correlação OOF positiva, em quantas
cada indivíduo aparece entre os 20% mais favoráveis. Recorrências que dependam de sinais OOF positivos fracos devem permanecer exploratórias. `N_traits`, frequência de seleção e rankings
não são combinados em um índice multicaracterística.

## 12. Síntese

As tabelas e figuras deste módulo permitem acompanhar a sequência completa da
comparação dos métodos até a identificação dos indivíduos recorrentes. A
interpretação biológica deve considerar conjuntamente a evidência preditiva, a
direção de seleção e as limitações da população e do conjunto de marcadores.
