---
title: "Apresentação dos resultados"
author:
  - Costa, W. G.^[Weverton Gomes da Costa, Pós-Doutorando, Departamento de Estatística - Universidade Federal de Viçosa, weverton.costa@ufv.br]
date: "`r Sys.Date()`"
site: workflowr::wflow_site
url: https://wevertongomescosta.github.io/Bayesian-ridge-regression-papaya/
bibliography: ../REFERENCES.bib
link-citations: true
output:
  workflowr::wflow_html:
    toc: true
    toc_depth: 3
    toc_float: true
    code_download: true
    code_folding: show
editor_options:
  chunk_output_type: console
github-repo: WevertonGomesCosta/Bayesian-ridge-regression-papaya
---

```{r setup, include=FALSE}
knitr::opts_chunk$set(
  echo = TRUE,
  warning = FALSE,
  message = FALSE,
  cache = FALSE,
  fig.align = "center",
  out.width = "100%"
)
```

## 1. Objetivo

Este módulo transforma os resultados derivados no Módulo 04 em uma síntese visual e tabular para leitura científica. Se o Módulo 04 respondeu **como as evidências são combinadas para chegar às decisões**, o Módulo 05 responde **como essas decisões e seus limites devem ser lidos**.

A sequência acompanha o raciocínio analítico: primeiro compara os sete métodos, depois apresenta a decisão por característica, ilustra diagnósticos MCMC e estabilidade entre folds e, por fim, mostra os rankings genômicos exploratórios e a recorrência entre características. Nenhuma tabela ou figura desta página constitui uma nova etapa de seleção ou inferência; elas apresentam resultados já definidos anteriormente.

## 2. Pacotes, resultados e padrão gráfico

### 2.1 Pacotes utilizados

Os pacotes utilizados têm funções distintas nesta etapa:

- `dplyr`: organização, junção e transformação das tabelas de resultados;
- `ggplot2`: construção das figuras de comparação e diagnóstico;
- `knitr`: formatação das tabelas apresentadas na página;
- `here`: construção de caminhos relativos ao projeto.

```{r packages, warning=FALSE, message=FALSE}
library(dplyr)  # Organiza e transforma as tabelas de resultados.
library(ggplot2) # Constrói as figuras da síntese.
library(knitr)  # Formata as tabelas em R Markdown.
library(here)   # Constrói caminhos relativos ao projeto.
```

```{r formatacao-tabelas, include=FALSE}
tabela_html <- function(x, caption = NULL, digits = getOption("digits"), col.names = NA) {
  tabela <- knitr::kable(
    x,
    format = "html",
    caption = caption,
    digits = digits,
    col.names = col.names,
    table.attr = paste0(
      'class="table table-striped table-hover" ',
      'style="width:100%; margin-bottom:0;"'
    )
  )
  knitr::asis_output(
    paste0(
      '<div style="width:100%; overflow-x:auto; margin-bottom:1.25rem;">',
      tabela,
      '</div>'
    )
  )
}
```

### 2.2 Objetos de entrada, verificações e padrão gráfico

Este módulo consome as saídas persistidas dos Módulos 03 e 04. As verificações abaixo confirmam sua consistência antes da apresentação, enquanto rótulos e configurações gráficas afetam somente a forma de exibir os resultados.

```{r inputs-and-style}
# Define os caminhos de saída e carrega os objetos necessários para este módulo.
MODELS_FILE <- here("output", "models", "models_object.rds")
M04_FILE <- here("output", "results", "m04", "module04_results.rds")
RESULTS_DIR <- here("output", "results", "m05")
FIGURE_DIR <- file.path(RESULTS_DIR, "figures")

dir.create(FIGURE_DIR, recursive = TRUE, showWarnings = FALSE)

models_object <- readRDS(MODELS_FILE)
m04 <- readRDS(M04_FILE)

traits <- m04$traits
methods <- m04$methods
model_comparison <- m04$model_comparison
model_selection <- m04$model_selection
selected_fold_diagnostics <- m04$selected_fold_diagnostics
runtime_summary <- m04$runtime
# Recupera o resumo de herdabilidade derivado no M04.
rrblup_heritability_summary <- m04$rrblup_heritability_summary
selection_objectives <- m04$selection_objectives
selection_proportion <- m04$selection_proportion
positive_oof_traits <- m04$positive_oof_traits
selection_sizes <- m04$selection_sizes
selected_individuals_by_trait <- m04$selected_individuals_by_trait
multitrait_recurrence <- m04$multitrait_recurrence
recurrence_distribution <- m04$recurrence_distribution
multitrait_candidates <- m04$multitrait_candidates
selected_oof_correlations <- m04$selected_oof_correlations

# Define os rótulos legíveis dos métodos usados nas tabelas e figuras.
method_labels <- c(
  RRBLUP = "RR-BLUP/BRR",
  BayesA = "BayesA",
  BayesB = "BayesB",
  BayesB2 = "BayesB2",
  BayesC = "BayesC",
  BL = "Lasso Bayesiano",
  GBLUP = "GBLUP"
)

selection_objective_labels <- c(
  increase = "Aumentar",
  decrease = "Diminuir"
)

# Deriva estatísticas usadas pela narrativa interpretativa e valida
# sua consistência com os objetos científicos consolidados no Módulo 04.
n_traits <- length(traits)
n_methods <- length(methods)
n_trait_method_combinations <- nrow(model_comparison)
n_selected_traits <- nrow(model_selection)

positive_oof_from_selection <- model_selection$Trait[
  !is.na(model_selection$r) &
    model_selection$r > 0
]

nonpositive_oof_traits <- setdiff(
  traits,
  positive_oof_from_selection
)

positive_oof_nonsignificant_traits <- model_selection$Trait[
  !is.na(model_selection$r) &
    model_selection$r > 0 &
    !is.na(model_selection$p_value) &
    model_selection$p_value >= 0.05
]

n_positive_oof_traits <- length(positive_oof_from_selection)

n_available_values <- unique(selection_sizes$N_available)
n_selected_values <- unique(selection_sizes$N_selected)

highest_oof_trait <- model_comparison$Trait[
  which.max(model_comparison$r)
]

format_list_pt <- function(x) {
  x <- as.character(x)
  n <- length(x)

  if (n == 0L) {
    return("nenhuma")
  }

  if (n == 1L) {
    return(x)
  }

  paste0(
    paste(x[-n], collapse = ", "),
    " e ",
    x[n]
  )
}

method_order_present <- methods[
  methods %in% model_selection$Selected_method
]

selected_method_summary <- paste(
  vapply(
    method_order_present,
    function(method_name) {
      paste0(
        unname(method_labels[method_name]),
        " para ",
        format_list_pt(
          model_selection$Trait[
            model_selection$Selected_method == method_name
          ]
        )
      )
    },
    character(1)
  ),
  collapse = "; "
)

stopifnot(
  length(n_available_values) == 1L,
  length(n_selected_values) == 1L,
  n_trait_method_combinations == n_traits * n_methods,
  n_selected_traits == n_traits,
  !anyDuplicated(model_selection$Trait),
  setequal(model_selection$Trait, traits),
  all(!is.na(model_selection$r)),
  setequal(
    positive_oof_traits,
    positive_oof_from_selection
  ),
  setequal(
    selection_sizes$Trait,
    positive_oof_traits
  ),
  all(
    abs(
      selection_sizes$Selection_proportion -
        selection_proportion
    ) < sqrt(.Machine$double.eps)
  ),
  all(
    model_selection$Selected_method %in% names(method_labels)
  ),
  all(
    model_selection$Selection_status ==
      "rule_based_selected"
  ),
  nrow(selected_individuals_by_trait) ==
    sum(selection_sizes$N_selected),
  all(multitrait_candidates$N_traits >= 2L),
  nrow(multitrait_candidates) ==
    sum(
      recurrence_distribution$N_individuals[
        recurrence_distribution$N_traits >= 2L
      ]
    )
)

n_available <- n_available_values[[1]]
n_selected_per_trait <- n_selected_values[[1]]
n_trait_candidate_occurrences <-
  nrow(selected_individuals_by_trait)
n_recurrent_candidates <- nrow(multitrait_candidates)

# Define a paleta fixa usada para distinguir os métodos nas figuras.
method_colors <- c(
  RRBLUP = "#3366CC",
  BayesA = "#DC3912",
  BayesB = "#FF9900",
  BayesB2 = "#109618",
  BayesC = "#990099",
  BL = "#0099C6",
  GBLUP = "#DD4477"
)

# Usa fonte-base 12 para legibilidade; essa escolha não altera qualquer resultado analítico.
project_theme <- theme_bw(base_size = 12) +
  theme(
    legend.position = "bottom",
    strip.text = element_text(face = "bold"),
    plot.title = element_text(face = "bold")
  )
```

### 2.3 Escopo da síntese

A síntese cobre `r n_traits` características e `r n_methods` métodos. Todas as `r n_selected_traits` características possuem método selecionado; `r n_positive_oof_traits` apresentam correlação OOF positiva e seguem para os rankings exploratórios. A característica fora desse conjunto positivo é: `r format_list_pt(nonpositive_oof_traits)`.

### 2.4 Hierarquia das figuras

As figuras deste módulo não têm o mesmo papel na interpretação. A comparação de correlação OOF da Seção 3.1 é a **figura principal de desempenho preditivo**. Os traces de `mu` e a estabilidade entre folds são **diagnósticos descritivos** que contextualizam os métodos selecionados sem redefinir a escolha. O tempo computacional fornece **contexto operacional**. O mapa de calor entre valores genômicos OOF é uma **síntese exploratória de associação entre escores cross-fitted** e não uma matriz de correlações genéticas de um modelo multivariado.

A leitura visual deve, portanto, seguir esta prioridade: **desempenho preditivo → diagnósticos → contexto operacional e associações exploratórias**. Nenhuma das figuras complementares cria um critério adicional de seleção.

## 3. Comparação dos sete métodos

### 3.1 Figura principal: comparação visual do desempenho OOF

Esta é a figura principal para comparar o desempenho preditivo dos sete métodos. O gráfico traduz a correlação OOF da tabela para uma comparação visual direta. A linha horizontal em zero separa associação positiva de não positiva e todos os painéis usam a mesma escala vertical, permitindo comparar magnitudes entre características. As barras representam estimativas pontuais e não intervalos de incerteza.

```{r predictive-correlation-figure, fig.width=13, fig.height=10, fig.alt="Gráfico de barras em painéis comparando as correlações preditivas OOF agrupadas dos sete métodos de predição genômica nas dez características, com referência horizontal em zero."}
# Ordena os métodos e constrói o gráfico de correlação OOF por característica.
predictive_plot <- model_comparison |>
  mutate(Method = factor(Method, levels = methods)) |>
  ggplot(aes(x = Method, y = r, fill = Method)) +
  geom_hline(yintercept = 0, linetype = 2, linewidth = 0.4) +
  geom_col(width = 0.75) +
  facet_wrap(~ Trait, scales = "fixed", ncol = 2) +
  scale_fill_manual(
    values = method_colors,
    breaks = methods,
    labels = method_labels
  ) +
  scale_x_discrete(labels = method_labels) +
  labs(
    x = NULL,
    y = "Correlação OOF",
    fill = "Método",
    title = "Capacidade preditiva dos sete métodos"
  ) +
  project_theme +
  theme(axis.text.x = element_text(angle = 45, hjust = 1))

predictive_plot

ggsave(
  file.path(FIGURE_DIR, "predictive_correlation_by_method_pt.png"),
  predictive_plot,
  width = 13,
  height = 10,
  dpi = 300
)
```

A comparação evidencia que a magnitude preditiva depende fortemente da característica. A maior correlação OOF observada na comparação ocorre em `r highest_oof_trait`, enquanto várias características permanecem em faixas bem menores. Em diversos painéis, os métodos apresentam resultados próximos dentro da mesma característica; por isso, a decisão permanece específica por característica e segue a regra hierárquica consolidada no Módulo 04, em vez de definir um único método global.

### 3.2 Comparação tabular detalhada

A tabela reúne, para cada característica × método, o DIC médio entre folds, `Delta_DIC`, `Wprob`, `ER`, correlação OOF agrupada e p-valor nominal. DIC e seus pesos relativos devem ser comparados somente entre métodos da mesma característica; a correlação OOF representa desempenho preditivo e continua sendo a referência principal. O p-valor é apenas descritivo, conforme definido no Módulo 04.

```{r model-comparison-table}
# DISPLAY-ONLY START
model_comparison_display <- model_comparison |>
  mutate(Method_label = unname(method_labels[Method])) |>
  transmute(
    Trait,
    Method,
    Method_label,
    DIC = sprintf("%.2f", Mean_DIC),
    Delta_DIC = sprintf("%.2f", Delta_DIC),
    Wprob = sprintf("%.3f", Wprob),
    ER = sprintf("%.3f", ER),
    r = sprintf("%.3f", r),
    p_value = if_else(
      p_value < 0.001,
      "<0.001",
      sprintf("%.3f", p_value)
    )
  ) |>
  arrange(match(Trait, traits), match(Method, methods))

tabela_html(
  model_comparison_display |>
    select(Trait, Method_label, DIC, Delta_DIC, Wprob, ER, r, p_value),
  caption = "Comparação dos sete métodos por característica",
  col.names = c("Característica", "Método", "DIC", "Delta DIC", "Wprob", "ER", "r", "p-valor")
)
# DISPLAY-ONLY END
```

## 4. Métodos selecionados por característica

### 4.1 Tabelas da decisão consolidada

As duas tabelas seguintes não refazem a seleção. Elas reorganizam a decisão já consolidada no Módulo 04 em uma tabela principal de decisão e evidência preditiva e uma tabela complementar de ajuste e diagnósticos. Uma linha com status provisório continua exigindo revisão mesmo que um método apareça como selecionado.

Na primeira tabela, `Predictive_loss` é a diferença entre a correlação OOF agrupada do vencedor preditivo e a do método selecionado. Valor zero significa que ambos coincidem; valor positivo mostra quanto de correlação OOF agrupada foi cedido pela regra de seleção. Essa coluna é descritiva e não corresponde a uma função de perda de treinamento nem a um critério adicional de escolha.

Para reduzir a largura da apresentação sem perder informação, os resultados são organizados em duas tabelas complementares. A primeira concentra a **decisão e a evidência preditiva principal**: método selecionado, motivo da escolha, status, vencedores preditivo e por DIC, `Predictive_loss`, correlação OOF, RMSE e direção preditiva. A segunda reúne a **evidência complementar de ajuste e diagnóstico**: preferência explícita por RR-BLUP, p-valor nominal, DIC, `Delta_DIC`, `Wprob`, `ER` e os indicadores MCMC.

Os objetos criados no bloco abaixo são exclusivamente de apresentação. Ambos partem diretamente de `model_selection`, apenas traduzem rótulos, selecionam colunas e formatam números; não recalculam métricas, não reaplicam a regra de seleção, não filtram características e não alteram o método selecionado.

```{r selected-methods-table}
# DISPLAY-ONLY START

# Tabela principal: decisão consolidada e evidência preditiva.
selected_decision_display <- model_selection |>
  mutate(
    Method_label = unname(method_labels[Selected_method]),
    Predictive_winner_label = unname(method_labels[Predictive_winner]),
    DIC_winner_label = unname(method_labels[DIC_winner]),
    Decision_label = case_when(
      Decision_code == "rrblup_best_predictive_model" ~
        "RR-BLUP/BRR foi o melhor modelo preditivo",
      Decision_code == "rrblup_preferred_among_competitive_models" ~
        "RR-BLUP/BRR preferido entre métodos competitivos",
      Decision_code == "best_non_rrblup_competitive_model" ~
        "Melhor método competitivo não RR-BLUP",
      Decision_code == "predictive_winner_provisional_review_required" ~
        "Vencedor preditivo provisório; revisão necessária",
      TRUE ~ Decision_code
    ),
    Selection_status_label = case_when(
      Selection_status == "rule_based_selected" ~
        "Seleção baseada na regra",
      Selection_status == "provisional_review_required" ~
        "Seleção provisória; revisão necessária",
      TRUE ~ Selection_status
    )
  ) |>
  transmute(
    Trait,
    Metodo_selecionado = Method_label,
    Decisao = Decision_label,
    Status = Selection_status_label,
    Vencedor_preditivo = Predictive_winner_label,
    Vencedor_DIC = DIC_winner_label,
    Predictive_loss = sprintf("%.3f", Predictive_loss),
    r = sprintf("%.3f", r),
    RMSE = sprintf("%.3f", RMSE),
    Direcao_OOF = OOF_predictive_direction
  ) |>
  arrange(match(Trait, traits))

tabela_html(
  selected_decision_display,
  caption = "Decisão consolidada e evidência preditiva por característica",
  col.names = c("Característica", "Método selecionado", "Decisão", "Status", "Vencedor preditivo", "Vencedor por DIC", "Perda preditiva", "r", "RMSE", "Direção OOF")
)

# Tabela complementar: ajuste Bayesiano e diagnósticos usados na revisão.
selected_support_display <- model_selection |>
  transmute(
    Trait,
    RRBLUP_preference_applied,
    p_value = if_else(
      p_value < 0.001,
      "<0.001",
      sprintf("%.3f", p_value)
    ),
    DIC = sprintf("%.2f", Mean_DIC),
    Delta_DIC = sprintf("%.2f", Delta_DIC),
    Wprob = sprintf("%.3f", Wprob),
    ER = sprintf("%.3f", ER),
    Parameters_flagged = as.integer(Parameters_flagged),
    Runs_with_flags = as.integer(Runs_with_flags)
  ) |>
  arrange(match(Trait, traits))

tabela_html(
  selected_support_display,
  caption = "Evidência complementar de ajuste e diagnósticos por característica",
  col.names = c("Característica", "Preferência por RR-BLUP aplicada", "p-valor", "DIC", "Delta DIC", "Wprob", "ER", "Parâmetros sinalizados", "Execuções com flags")
)

# DISPLAY-ONLY END
```

### 4.2 Síntese das escolhas e elegibilidade dos rankings

A decisão consolidada seleciona `r selected_method_summary`. Todas as escolhas permanecem com `Selection_status = rule_based_selected`. As características com correlação OOF não positiva — `r format_list_pt(nonpositive_oof_traits)` — não participam dos rankings exploratórios de candidatos.

## 5. Trace MCMC ilustrativo de mu (fold 1) dos métodos selecionados

### 5.1 Escopo ilustrativo e preparação das cadeias

Para cada característica, esta seção mostra a cadeia posterior de \(\mu\) no fold 1 do método selecionado e sua média acumulada. O fold 1 é apenas uma ilustração visual consistente entre características; a avaliação de convergência continua baseada nos diagnósticos ESS e Geweke dos cinco folds.

O M05 lê apenas as cadeias `mu` já salvas dos métodos selecionados. O burn-in e o thinning herdados do Módulo 03 são respeitados; a média acumulada usa toda a cadeia posterior disponível, enquanto a redução de pontos afeta somente a legibilidade do trace.

```{r selected-mu-data}
# Converte o burn-in para a escala das amostras salvas e prepara o trace posterior de mu.
burn_in_saved <-
  models_object$settings$burn_in /
  models_object$settings$thin

selected_method_lookup <- setNames(
  model_selection$Selected_method,
  model_selection$Trait
)

trace_parts <- vector("list", length(traits))

for (trait_index in seq_along(traits)) {
  # Identifica a característica e o método selecionado.
  trait_name <- traits[trait_index]
  method_name <- selected_method_lookup[trait_name]

  # Localiza a cadeia de mu do primeiro fold.
  mu_file <- file.path(
    here("output", "models", "bglr"),
    trait_name,
    "F1",
    method_name,
    "bglr_mu.dat"
  )

  mu_full <- scan(mu_file, quiet = TRUE)

  # Remove as amostras correspondentes ao burn-in.
  posterior_mu <- mu_full[
    seq.int(burn_in_saved + 1L, length(mu_full))
  ]

  iteration <- seq.int(
    from = models_object$settings$burn_in + models_object$settings$thin,
    by = models_object$settings$thin,
    length.out = length(posterior_mu)
  )

  # Calcula a média acumulada e reduz a densidade de pontos do gráfico.
  running_mean <- cumsum(posterior_mu) / seq_along(posterior_mu)
  keep_index <- seq.int(1L, length(posterior_mu), by = 100L)

  trace_parts[[trait_index]] <- data.frame(
    Trait = trait_name,
    Method = method_name,
    Facet = paste0(trait_name, " — ", method_labels[method_name]),
    Iteration = iteration[keep_index],
    Posterior_mu = posterior_mu[keep_index],
    Running_mean = running_mean[keep_index]
  )
}

selected_mu_trace <- bind_rows(trace_parts)
```

### 5.2 Trace e média acumulada

No trace, a linha fina mostra amostras posteriores de \(\mu\) depois do burn-in e a linha colorida mostra a média acumulada. Para tornar a figura legível, apenas uma em cada 100 amostras posteriores é desenhada; essa redução afeta somente a visualização, enquanto a média acumulada foi calculada com toda a cadeia posterior disponível. Estabilização visual da média é evidência descritiva, não um critério autônomo de convergência.

```{r selected-mu-trace-figure, fig.width=13, fig.height=14, fig.alt="Gráficos de trace MCMC do parâmetro de intercepto mu para cadeias ilustrativas do fold 1 dos métodos selecionados em cada característica."}
mu_trace_plot <- ggplot(
  selected_mu_trace,
  aes(x = Iteration, y = Posterior_mu)
) +
  geom_line(linewidth = 0.25, alpha = 0.35) +
  geom_line(
    aes(y = Running_mean, color = Method),
    linewidth = 0.8
  ) +
  facet_wrap(~ Facet, scales = "free_y", ncol = 2) +
  scale_color_manual(
    values = method_colors,
    breaks = methods,
    labels = method_labels
  ) +
  labs(
    x = "Iteração",
    y = expression(mu),
    color = "Método",
    title = "Cadeia posterior e média acumulada de mu — fold 1"
  ) +
  project_theme

mu_trace_plot

ggsave(
  file.path(FIGURE_DIR, "selected_model_mu_trace_pt.png"),
  mu_trace_plot,
  width = 13,
  height = 14,
  dpi = 300
)
```

O trace é apenas uma ilustração da cadeia `mu` do fold 1. Ele não altera a seleção nem a classificação de convergência, que permanecem baseadas nos diagnósticos ESS e Geweke dos cinco folds.

## 6. Diagnóstico descritivo de estabilidade entre folds

Este gráfico devolve o foco à validação cruzada. Cada painel mostra as cinco correlações de validação do método selecionado; mudanças de sinal ou grande amplitude entre pontos sugerem instabilidade descritiva. Como os conjuntos de treinamento se sobrepõem e há somente cinco folds, a figura não representa teste formal de heterogeneidade nem intervalo de confiança.

```{r selected-fold-figure, fig.width=12, fig.height=10, fig.alt="Gráfico em painéis mostrando as cinco correlações de validação por fold do método selecionado para cada característica, como diagnóstico descritivo de estabilidade entre folds."}
# Acrescenta rótulos aos resultados por fold e constrói a figura de estabilidade do método selecionado.
fold_stability_display <- selected_fold_diagnostics |>
  mutate(
    Method_label = unname(method_labels[Method]),
    Facet = paste0(Trait, " — ", Method_label)
  )

# Constrói o gráfico da correlação preditiva observada em cada fold para o método selecionado.
fold_stability_plot <- ggplot(
  fold_stability_display,
  aes(x = Fold, y = Correlation, group = Trait)
) +
  geom_hline(yintercept = 0, linetype = 2, linewidth = 0.4) +
  geom_line(linewidth = 0.6) +
  geom_point(size = 2) +
  facet_wrap(~ Facet, ncol = 2) +
  scale_x_continuous(breaks = 1:5) +
  coord_cartesian(ylim = c(-1, 1)) +
  labs(
    x = "Fold",
    y = "Correlação de validação",
    title = "Correlação preditiva por fold dos métodos selecionados"
  ) +
  project_theme

fold_stability_plot

ggsave(
  file.path(FIGURE_DIR, "selected_method_fold_stability_pt.png"),
  fold_stability_plot,
  width = 12,
  height = 10,
  dpi = 300
)
```

A estabilidade por fold deve ser interpretada em conjunto com a correlação OOF agrupada. Amplitudes maiores ou mudanças de sinal têm maior relevância descritiva nas características cujo sinal agrupado já é fraco, mas não redefinem a seleção do método. Com apenas cinco folds e conjuntos de treinamento sobrepostos, essa variação permanece uma medida descritiva de estabilidade.

## 7. Contexto operacional: tempo computacional

As barras apresentam o tempo médio registrado nos 50 ajustes de cada método e as hastes mostram um desvio-padrão entre esses ajustes. A comparação é operacional para esta execução e este ambiente; diferenças de hardware, carga do sistema, implementação e E/S impedem interpretar o gráfico como benchmark universal de velocidade.


```{r runtime-figure, fig.width=11, fig.height=7, fig.alt="Gráfico de barras comparando o tempo computacional médio dos sete métodos de predição genômica, com hastes representando um desvio-padrão entre os ajustes."}
# Resume o custo computacional dos métodos avaliados.
runtime_plot <- runtime_summary |>
  mutate(Method = factor(Method, levels = methods)) |>
  ggplot(aes(x = Method, y = Mean_seconds, fill = Method)) +
  geom_col(width = 0.7) +
  geom_errorbar(
    aes(
      ymin = pmax(0, Mean_seconds - SD_seconds),
      ymax = Mean_seconds + SD_seconds
    ),
    width = 0.2
  ) +
  scale_fill_manual(
    values = method_colors,
    breaks = methods,
    labels = method_labels
  ) +
  scale_x_discrete(labels = method_labels) +
  labs(
    x = NULL,
    y = "Tempo médio (segundos)",
    fill = "Método",
    title = "Tempo computacional por método"
  ) +
  project_theme +
  theme(axis.text.x = element_text(angle = 45, hjust = 1))

runtime_plot

ggsave(
  file.path(FIGURE_DIR, "runtime_by_method_pt.png"),
  runtime_plot,
  width = 11,
  height = 7,
  dpi = 300
)
```

A ordenação dos tempos documenta apenas o custo computacional observado nesta execução. Tempo de ajuste não participa da regra de seleção dos métodos e não deve ser usado para substituir os critérios preditivos, de DIC ou de diagnóstico MCMC.

## 8. Análogo de herdabilidade baseado em marcadores e acurácia ajustada no RR-BLUP/BRR

A tabela reapresenta as quantidades derivadas no Módulo 04 para o RR-BLUP/BRR. `RRBLUP_H2` é um análogo de herdabilidade baseado na variância de marcadores do modelo, não uma estimativa clássica independente de herdabilidade no sentido restrito. `RRBLUP_predictive_accuracy` é a razão média \(r_f/\sqrt{H_f^2}\); por ser um índice derivado de estimativas amostrais, pode ser negativo ou exceder 1 e não deve ser interpretado como correlação necessariamente limitada a `[0, 1]`.

```{r rrblup-heritability-table}
# DISPLAY-ONLY START
rrblup_table <- rrblup_heritability_summary |>
  transmute(
    Trait,
    RRBLUP_H2 = sprintf("%.3f", Mean_H2),
    SD_RRBLUP_H2 = sprintf("%.3f", SD_H2),
    RRBLUP_predictive_accuracy = sprintf("%.3f", Mean_predictive_accuracy),
    SD_RRBLUP_predictive_accuracy = sprintf("%.3f", SD_predictive_accuracy)
  )

tabela_html(
  rrblup_table,
  caption = "Análogo de herdabilidade baseado em marcadores e acurácia preditiva ajustada no RR-BLUP/BRR",
  col.names = c("Característica", "RR-BLUP H2", "DP RR-BLUP H2", "Acurácia preditiva RR-BLUP", "DP da acurácia preditiva RR-BLUP")
)
# DISPLAY-ONLY END
```

Essas quantidades contextualizam a variabilidade capturada pelo RR-BLUP/BRR e a relação entre correlação preditiva e o análogo de herdabilidade. Elas não reordenam os métodos já selecionados e não devem ser convertidas em conclusões sobre herdabilidade clássica da população fora deste modelo.

## 9. Associação exploratória entre valores genômicos OOF

### 9.1 O que a matriz representa

O mapa de calor apresenta associações entre os valores genômicos OOF produzidos pelos métodos selecionados em cada característica. Como características diferentes podem usar métodos diferentes e os valores são cross-fitted, essas associações não constituem correlações genéticas estimadas por um modelo multivariado. As correlações são usadas sem arredondamento nos cálculos e na escala de cores; apenas o rótulo de valores com `|r| < 0.005` é mostrado como zero para evitar `-0.00`, sem alterar o valor numérico ou a cor.

### 9.2 Mapa de calor e interpretação

O arredondamento mostrado nas células é apenas visual; a escala de cores continua usando as correlações OOF originais.

```{r oof-correlation-figure, fig.width=10, fig.height=9, fig.alt="Mapa de calor das correlações entre escores de valores genômicos OOF cross-fitted das características, representando associações exploratórias e não correlações genéticas de um modelo multivariado."}
# Reorganiza a matriz de correlações OOF e constrói o mapa de calor entre características.
correlation_long <- as.data.frame(
  as.table(selected_oof_correlations)
)
names(correlation_long) <- c(
  "Trait_1",
  "Trait_2",
  "Correlation"
)

# Zera somente o rótulo de |r| < 0,005; a correlação original continua sendo usada na análise e na cor.
correlation_long <- correlation_long |>
  mutate(
    Correlation_label = replace(
      Correlation,
      abs(Correlation) < 0.005,
      0
    )
  )

# Constrói o mapa de calor das correlações entre valores genômicos OOF.
correlation_plot <- ggplot(
  correlation_long,
  aes(x = Trait_1, y = Trait_2, fill = Correlation)
) +
  geom_tile() +
  geom_text(
    aes(label = sprintf("%.2f", Correlation_label)),
    size = 3
  ) +
  scale_fill_gradient2(
    low = "#DC3912",
    mid = "white",
    high = "#3366CC",
    midpoint = 0,
    # Mantém a escala de cores fixa no intervalo teórico de correlação [-1, 1].
    limits = c(-1, 1)
  ) +
  labs(
    x = NULL,
    y = NULL,
    fill = "r",
    title = "Correlação entre valores genômicos OOF"
  ) +
  coord_equal() +
  project_theme +
  theme(axis.text.x = element_text(angle = 45, hjust = 1))

correlation_plot

ggsave(
  file.path(FIGURE_DIR, "selected_oof_correlations_pt.png"),
  correlation_plot,
  width = 10,
  height = 9,
  dpi = 300
)
```

O mapa de calor deve ser lido como associação entre escores OOF cross-fitted: valores positivos indicam tendência de ordenação na mesma direção entre duas características e valores negativos indicam direções opostas. Essas associações não constituem correlações genéticas de um modelo multivariado e não criam um critério adicional de seleção.

## 10. Ranking exploratório proporcional de candidatos por característica

### 10.1 Elegibilidade e tamanho do ranking

Os rankings são apresentados somente para características cujo método selecionado possui correlação OOF positiva. P-valores nominais são descritivos e não controlam a exibição; quando `p >= 0,05`, o ranking permanece explicitamente exploratório e não representa utilidade preditiva demonstrada. A proporção apresentada é `r sprintf("%.0f%%", 100 * selection_proportion)` por característica — `r n_selected_per_trait` dos `r n_available` indivíduos neste conjunto — e é uma regra configurável desta análise, não uma intensidade ótima estimada. Os escores são valores genômicos cross-fitted OOF, de modo que o fenótipo do próprio indivíduo não contribui para seu escore; ainda assim, eles não são valores genéticos finais de um modelo reajustado com todos os fenótipos.

### 10.2 Resumo tabular dos rankings

A tabela reúne objetivo de seleção, evidência OOF e tamanho do ranking. O p-valor nominal é mostrado como contexto e não é usado para remover rankings.

```{r proportional-selection-table}
# DISPLAY-ONLY START
selection_sizes_display <- selection_sizes |>
  left_join(
    selection_objectives |>
      select(Trait, Selection_objective),
    by = "Trait"
  ) |>
  left_join(
    model_selection |>
      select(Trait, r, p_value, OOF_nominal_signal),
    by = "Trait"
  ) |>
  mutate(
    Objetivo = unname(
      selection_objective_labels[Selection_objective]
    )
  ) |>
  transmute(
    Trait,
    Objetivo,
    r = sprintf("%.3f", r),
    p_value = if_else(
      p_value < 0.001,
      "<0.001",
      sprintf("%.3f", p_value)
    ),
    OOF_nominal_signal,
    Selection_proportion = sprintf("%.0f%%", 100 * Selection_proportion),
    N_available = as.integer(N_available),
    N_selected = as.integer(N_selected)
  )

tabela_html(
  selection_sizes_display,
  caption = "Resumo exploratório do ranking de candidatos por característica com OOF positivo",
  col.names = c("Característica", "Objetivo", "r", "p-valor", "Sinal nominal OOF", "Proporção selecionada", "Candidatos disponíveis", "Candidatos selecionados")
)
# DISPLAY-ONLY END
```

### 10.3 Prévia dos candidatos

A tabela seguinte apresenta somente os cinco primeiros indivíduos de cada ranking (`n = 5`) para facilitar a leitura; o ranking completo em `selected_individuals_by_trait` permanece disponível no objeto e nos arquivos derivados.

```{r proportional-selection-preview}
# DISPLAY-ONLY START
proportional_selection_preview_display <- selected_individuals_by_trait |>
  group_by(Trait) |>
  slice_head(n = 5) |>
  ungroup() |>
  transmute(
    Trait,
    Rank = as.integer(Rank),
    IND,
    FAM,
    Method,
    Selection_objective,
    Genomic_value = sprintf("%.3f", Genomic_value),
    Selection_score = sprintf("%.3f", Selection_score),
    OOF_r = sprintf("%.3f", OOF_r),
    OOF_nominal_p_value = if_else(
      OOF_nominal_p_value < 0.001,
      "<0.001",
      sprintf("%.3f", OOF_nominal_p_value)
    ),
    OOF_nominal_signal
  )

tabela_html(
  proportional_selection_preview_display,
  caption = "Cinco primeiros candidatos do ranking em cada característica com OOF positivo",
  col.names = c("Característica", "Rank", "IND", "FAM", "Método", "Objetivo de seleção", "Valor genômico", "Escore de seleção", "r OOF", "p-valor nominal OOF", "Sinal nominal OOF")
)
# DISPLAY-ONLY END
```

### 10.4 Totais e sinais exploratórios

As `r n_positive_oof_traits` características com correlação OOF positiva produzem rankings, cada um contendo `r n_selected_per_trait` dos `r n_available` indivíduos, totalizando `r n_trait_candidate_occurrences` ocorrências característica × candidato antes de considerar recorrência. As características fora do conjunto de OOF positivo são: `r format_list_pt(nonpositive_oof_traits)`. Entre as características com direção OOF positiva, aquelas com p-valor nominal `>= 0,05` são: `r format_list_pt(positive_oof_nonsignificant_traits)`; portanto, esses sinais continuam explicitamente exploratórios.

Até este ponto, cada ranking foi tratado separadamente dentro de sua característica. A recorrência muda apenas o nível de resumo: as `r n_trait_candidate_occurrences` ocorrências característica × candidato dos rankings positivos são agrupadas por indivíduo para contar em quantas características cada candidato aparece.

Essa etapa não cria um novo escore e não reordena os indivíduos combinando características. Um candidato recorrente é simplesmente aquele presente em pelo menos dois rankings no objeto científico consolidado no Módulo 04. O corte `N_traits >= 3` usado adiante permanece exclusivamente uma redução de apresentação da tabela principal. Assim, a sequência deve ser lida como **seleção dentro de característica → contagem de sobreposição entre listas**, e não como ajuste de um modelo multicaracterística.

## 11. Recorrência entre características

### 11.1 Contrato científico e filtro de apresentação

As classes de recorrência apresentadas aqui são as mesmas definidas no Módulo 04. O objeto completo preserva candidatos presentes em pelo menos duas características; para manter a tabela principal compacta, este módulo exibe apenas recorrência intermediária ou alta, isto é, candidatos presentes em três ou mais características. O corte `N_traits >= 3` é exclusivamente de apresentação e não redefine o conjunto de candidatos armazenado.

### 11.2 Distribuição da recorrência

A primeira tabela de recorrência descreve toda a população segundo o número de rankings positivos nos quais cada indivíduo aparece. As classes são apenas rótulos de apresentação definidos no Módulo 04 e não limiares de significância.

A distribuição abaixo descreve, portanto, o padrão completo de recorrência antes da aplicação do subconjunto de apresentação utilizado na Seção 11.3.

```{r recurrence-distribution-table}
# DISPLAY-ONLY START
recurrence_class_labels <- c(
  high_4plus = "Alta (>=4)",
  intermediate_3 = "Intermediária (3)",
  broad_2 = "Ampla (2)",
  specific_1 = "Específica (1)",
  none_0 = "Nenhuma (0)"
)

recurrence_distribution_display <- recurrence_distribution |>
  mutate(
    Classe = unname(
      recurrence_class_labels[Recurrence_class]
    )
  ) |>
  transmute(
    N_traits = as.integer(N_traits),
    Classe,
    N_individuals = as.integer(N_individuals),
    Proportion_of_population = sprintf("%.3f", Proportion_of_population)
  )

tabela_html(
  recurrence_distribution_display,
  caption = "Distribuição dos indivíduos por classe de recorrência",
  col.names = c("Número de características", "Classe", "Indivíduos", "Proporção da população")
)
# DISPLAY-ONLY END
```

### 11.3 Tabelas de candidatos recorrentes

Para reduzir a largura sem retirar informação, a apresentação é dividida em duas tabelas. A primeira resume identificação, intensidade de recorrência, características envolvidas e posição geral nos rankings. A segunda mostra separadamente o perfil de ranks por característica, permitindo verificar em quais listas cada candidato apareceu sem sobrecarregar a tabela principal.

Ambas utilizam o subconjunto de apresentação definido na Seção 11.1.

```{r recurrent-candidates-table}
# DISPLAY-ONLY START

# Aplica apenas o filtro de apresentação usado nesta página.
main_multitrait_candidates <- multitrait_candidates |>
  filter(N_traits >= 3L) |>
  mutate(
    Classe = unname(
      recurrence_class_labels[Recurrence_class]
    )
  )

# Tabela principal: síntese da recorrência e da posição nos rankings.
main_multitrait_summary <- main_multitrait_candidates |>
  select(
    IND,
    FAM,
    N_traits,
    Selection_frequency,
    Classe,
    Traits,
    Best_rank,
    Mean_rank_present
  ) |>
  mutate(
    N_traits = as.integer(N_traits),
    Selection_frequency = sprintf("%.3f", Selection_frequency),
    Best_rank = as.integer(Best_rank),
    Mean_rank_present = sprintf("%.2f", Mean_rank_present)
  )

tabela_html(
  main_multitrait_summary,
  caption = "Síntese dos candidatos com recorrência alta ou intermediária",
  col.names = c("IND", "FAM", "Número de características", "Frequência de seleção", "Classe", "Características", "Melhor rank", "Rank médio quando presente")
)

# Tabela complementar: posição de cada candidato nos rankings por característica.
main_multitrait_rank_profile <- main_multitrait_candidates |>
  select(
    IND,
    ends_with("_rank")
  ) |>
  select(-Best_rank)

tabela_html(
  main_multitrait_rank_profile,
  caption = "Perfil de ranks por característica dos candidatos recorrentes",
  col.names = c("IND", "MMCOM rank", "PRODCOM rank", "PRODEF rank", "CF rank", "DF rank", "DCI rank", "FFC rank", "FFP rank", "SS rank")
)

# DISPLAY-ONLY END
```

### 11.4 Interpretação da recorrência

Recorrência resume, entre as características com correlação OOF positiva, em quantas listas cada indivíduo aparece entre os `r sprintf("%.0f%%", 100 * selection_proportion)` mais favoráveis. `Selection_frequency` usa como denominador o número de características com OOF positivo, não necessariamente as `r n_traits` características originais. Recorrência sustentada por sinais OOF positivos fracos permanece exploratória. `N_traits`, frequência e rankings não são combinados em um índice multicaracterística; portanto, maior recorrência não demonstra superioridade conjunta em múltiplas características.

No objeto completo do Módulo 04, `r n_recurrent_candidates` indivíduos são recorrentes em pelo menos duas características. A tabela principal desta página mostra apenas o subconjunto com recorrência em três ou mais características; essa redução de apresentação não modifica o conjunto científico armazenado nem cria um índice multicaracterística.

## 12. Síntese

A leitura final deve manter a hierarquia estabelecida ao longo da análise: desempenho OOF orienta a comparação preditiva; DIC, estabilidade entre folds e diagnósticos MCMC fornecem contexto complementar; rankings são produzidos apenas quando a direção OOF é positiva; e recorrência resume sobreposição entre rankings sem criar um índice multicaracterística. Todas as conclusões permanecem condicionadas à população de melhoramento representada, ao painel SSR disponível e ao desenho transdutivo da validação. Para uso operacional em seleção, os rankings OOF devem ser entendidos como evidência exploratória e não como substitutos de valores genéticos finais obtidos em uma etapa de predição destinada à decisão.

<div style="display:flex; justify-content:space-between; gap:1rem; margin-top:2rem; padding-top:1rem; border-top:1px solid #ddd;">
<a href="04_results_pt.html">← Módulo 04 — Comparação e seleção</a>
<a href="index.html">Início →</a>
</div>
