---
title: "6. Valores genômicos e classificação dos candidatos"
author: "Weverton Gomes da Costa"
date: "`r format(Sys.Date(), '%Y-%m-%d')`"
bibliography: ../REFERENCES.bib
link-citations: true
---

[English](06_genomic_selection_en.html) | [Anterior](05_model_comparison_pt.html) | [Início](index.html)

```{r setup, include=FALSE}
knitr::opts_chunk$set(echo = TRUE, warning = FALSE, message = FALSE, fig.width = 10, fig.height = 8)
source(file.path("code", "00_config.R"))
source(file.path("code", "03_reporting_functions.R"))
configuracao <- obter_configuracao()
comparacao <- carregar_resultado(configuracao$arquivo_comparacao)
selecao <- carregar_resultado(configuracao$arquivo_selecao)
```

## Escopo da seleção

Esta página liga a escolha preditiva aos valores genômicos estimados (GEBVs)
dos ajustes completos. Para cada característica, são usados os GEBVs do modelo
selecionado pelo desempenho fora da amostra, junto com bloco e família. São
mantidas classificações para valores genômicos altos e baixos.

As listas são **classificações de candidatos, não uma recomendação
multicaracterística final**. Produção de frutos defeituosos e diâmetro da
cavidade interna podem ter direções opostas às de produção, massa ou sólidos
solúveis. Tamanho e firmeza também podem possuir faixas-alvo. Por isso, o
projeto não atribui silenciosamente direções nem pesos econômicos.

```{r selection-status-pt, results='asis', echo=FALSE}
if (is.null(selecao)) {
  cat(mensagem_resultado_ausente(configuracao$arquivo_selecao, "pt"))
}
```

## Proveniência do modelo

A tabela identifica o modelo que fornece os GEBVs de cada característica. A
correlação e os erros vêm exclusivamente das predições retidas; o GEBV vem do
ajuste final com todos os indivíduos.

```{r selection-model-table-pt, results='asis'}
if (!is.null(comparacao)) {
  modelos_selecao <- comparacao$best_models |>
    dplyr::select(Trait, Model, Correlation, RMSE, MAE, Bias, Calibration_slope)
  print(tabela_relatorio(modelos_selecao, "Modelo usado na classificação de cada característica"))
}
```

## Candidatos com valores altos

A tabela apresenta os 15 maiores GEBVs de cada característica. Ela deve ser
usada diretamente apenas quando o objetivo for aumentar a característica.
Para objetivos de redução, use `Rank_low_value` ou os dois extremos exportados.

```{r high-ranking-table-pt, results='asis'}
if (!is.null(selecao)) {
  candidatos_altos <- selecao$top_15_by_trait |>
    dplyr::select(
      Trait, Rank_high_value, IND, BL, FAM, Model, GEBV, Fitted,
      Rank_low_value
    )
  print(tabela_relatorio(
    candidatos_altos,
    "Quinze maiores valores genômicos por característica",
    rolagem = TRUE,
    altura = "600px"
  ))
}
```

O gráfico resume os dez maiores GEBVs e o modelo de origem. As magnitudes não
são comparáveis entre características porque suas escalas são distintas.

```{r high-ranking-plot-pt, echo=FALSE, fig.height=12}
if (!is.null(selecao)) {
  top_10 <- selecao$rankings_by_trait |>
    dplyr::filter(Rank_high_value <= 10L) |>
    dplyr::mutate(IND = factor(IND, levels = unique(IND[order(GEBV)])))
  print(
    ggplot2::ggplot(top_10, ggplot2::aes(x = GEBV, y = IND, color = Model)) +
      ggplot2::geom_point(size = 2) +
      ggplot2::facet_wrap(~ Trait, scales = "free", ncol = 2) +
      ggplot2::labs(
        x = "GEBV", y = "Indivíduo", color = "Modelo selecionado",
        title = "Dez maiores valores genômicos por característica"
      ) +
      tema_relatorio()
  )
}
```

## Extremos altos e baixos

Os dois extremos são preservados para que o programa aplique posteriormente
uma direção documentada. O CSV completo contém os 150 indivíduos, ambos os
ranks, família, bloco, modelo selecionado, GEBV e valor ajustado.

```{r extremes-table-pt, results='asis'}
if (!is.null(selecao)) {
  extremos <- selecao$extreme_15_by_trait |>
    dplyr::select(
      Trait, Ranking_side, IND, BL, FAM, Model, GEBV,
      Rank_high_value, Rank_low_value
    )
  print(tabela_relatorio(
    extremos,
    "Quinze candidatos em cada extremo do valor genômico",
    rolagem = TRUE,
    altura = "600px"
  ))
}
```

## Decisão necessária para um índice multicaracterística

Um índice defensável exige direção ou alvo para cada característica e pesos
econômicos ou ganhos desejados. Quando essas informações forem fornecidas, os
resultados atuais poderão alimentar índices padronizados, índices restritos ou
níveis independentes de descarte sem repetir o pré-processamento dos marcadores.

Até lá, as saídas reprodutíveis são as classificações por característica e a
proveniência validada de seus modelos.

[Voltar ao início](index.html)
